---
title: "Tesis"
author: "Juan Ramón Gregorio Carrillo"
date: "06/07/2026"
date-format: full

execute:
  echo: false
  warning: false
  message: false

lang: es

tbl-cap-location: top

format:
  gfm: default
  
  docx: 
    reference-doc: plantillas/plantilla.docx
    
---

```{r}
#| label: setup

library(fs)
library(renv)
library(here)
```

Repositorio referente a la tesis titulada: 

**"La pérdida salarial de la sobrecalificación en jóvenes egresados de educación superior de México, 2025"**

Este proyecto se realizó, en primera instancia, de forma local y posteriormente, después de concluir la versión más reciente del mismo, se decidió integrarlo con Git/GitHub. Aquello con el propósito de propiciar la transparencia y la reproducibilidad de los resultados presentados en esta investigación. A continuación, se describen los principales elementos de este repositorio. 

En primer lugar, la estructura general del repositorio es el siguiente:

```{r}
fs::dir_tree(recurse = 0)
```

Para ejecutar el proyecto por vez primera, se sugiere seguir los siguientes pasos:

1.  Abrir `tesis.Rproj`[^1]

2.  Ejecutar en la consola la siguiente instrucción

[^1]: Para lo cual debe estar instalado RStudio en la computadora donde se ejecutará el código. Ingrese a la liga que se muestra a continuación para descargar dicho software: <https://posit.co/products/open-source/rstudio>.

```{{r}}
# install.packages("renv")
library(renv)
renv::restore()
```

De este modo, se restaurará el entorno computacional empleado durante el desarrollo de esta investigación, incluyendo las versiones específicas de los paquetes utilizados. En ese sentido, puede utilizarse la función `renv::diagnostics()` para verificar el estado de dicho entorno computacional. 

```{{r}}
renv::diagnostics()
```

Por su parte, el proyecto fue desarrollado siguiendo un flujo de trabajo reproducible. Así, el código generado se encuentra dividido en los siguientes *scripts* :

```{r}
fs::dir_tree(here::here("scripts"), recurse = 0)
```

La @tbl-scripts describe la función de cada *script*:

| Script                           | Descripción                                                                                                                              |
| -------------------------------- | ---------------------------------------------------------------------------------------------------------------------------------------- |
| `0_funciones_v11.R`              | Funciones que se utilizan en los scripts restantes.                                                                                      |
| `1_preparacion_datos_v8.R`       | Importación, manipulación y exportación de datos.                                                                                        |
| `2_figuras_v9.R`                 | Creación de figuras en R.                                                                                                                |
| `3_regresion_v1.R`               | Resultados de las estimaciones mostradas en la sección 4.3                                                                               |
| `b_metodo_correspondencias_v1.R` | Determinación de la educación (formal) requerida en las 490 ocupaciones unitarias del SINCO-19, a través del método de correspondencias. |

: Descripción de los scripts contenidos en el código fuente {#tbl-scripts}

*Fuente*. Elaboración propia

Estos *scripts* requieren los datos ubicados en la carpeta `datos/import`:

```{r}
fs::dir_tree(here::here("datos", "import"))
```

Cabe mencionar que los microdatos de la ENOE correspondientes al segundo trimestre de 2025 se descargaron directamente del sitio web del INEGI[^2].

[^2]: Consulte <https://www.inegi.org.mx/programas/enoe/15ymas/>

La ejecución de los *scripts* genera automáticamente los archivos contenidos en la carpeta `datos/export`, los cuales constituyen los insumos para la elaboración de cuadros, figuras y estimaciones econométricas. 

```{r}
fs::dir_tree(here::here("datos", "export"))
```

Por un lado, las figuras mostradas en el documento escrito se encuentran en la carpeta del mismo nombre.

```{r}
fs::dir_tree(here::here("figuras"), recurse = 0)
```

Mientras que, los resultados de las estimaciones econométricas se encuentran en la carpeta `docs`.

```{r}
fs::dir_tree(here::here("docs"), recurse = 0)
```

La @tbl-archivos describe el contenido de los archivos generados:

| Archivo                                                                                           | Tipo | Descripción                                                                                                                              |
| ------------------------------------------------------------------------------------------------- | ---- | ---------------------------------------------------------------------------------------------------------------------------------------- |
| `datos_procesados.xlsx`                                                                           | XSLX | Datos procesados que posibilitan la creación de cuadros y figuras.                                                                       |
| `descriptivo_prop.rds`<br>`descriptivo_sinco19.rds`<br>`incidencia_sub.rds`<br>`pib_vs_egres.rds` | RDS  | Datos procesados que permiten la realización de figuras en R.                                                                            |
| `jovenes_ocu.csv`                                                                                 | CSV  | Microdatos de la población objetivo: jóvenes ocupados egresados (25-34 años) de educación superior.                                      |
| `jovenes_reg.rds`                                                                                 | RDS  | Submuestra de la población objetivo utilizada para las estimaciones en R.                                                                |
| `sinco19_metodo_correspondencias.xslx`                                                            | XSLX | Rango educativo (formal) compatible con las 490 ocupaciones unitarias del SINCO-19, determinado a través del método de correspondencias. |
| `c4-3_resultados_estimacion.md`                                                                 | Markdown | Resultados de las estimaciones mostradas en la sección 4.3                                                                               |

: Descripción de los archivos generados {#tbl-archivos}

*Fuente*. Elaboración propia

En términos generales, el flujo de trabajo del presente proyecto computacional puede resumirse como sigue:

```
datos/import -> script_1 -> datos/export -> scripts_restantes -> figuras | datos/export
```

Se observa que cada *script* realiza una tarea específica y genera archivos intermedios que posteriormente son utilizados por los siguientes *scripts*. Esta organización busca facilitar la revisión del código, evitar la duplicación de procesos, así como favorecer la transparencia y reproducibilidad de los resultados obtenidos.

Por tanto, las personas interesadas en reproducir los resultados de la presente investigación deben ejecutar los *scripts* descritos líneas arriba. Mientras que, aquellos únicamente interesados en verificar los resultados reportados pueden consultar el archivo `datos_procesados.xlsx`, que contiene los datos utilizados para la construcción de cuadros y figuras presentados en esta investigación.

Cualquier duda, sugerencia, y/o reporte de errores pueden contactarse al siguiente correo: [ramon_gc\@outlook.com](mailto:ramon_gc@outlook.com). 
