---
title: "11. Duda: ¿utilizar `n` o `fac_tri`?"
output: html_document
bibliography: references.bib
---

# 2. Metodología

## Librerías

```{r setup, message=FALSE, warning=FALSE}
# paquetes ==========================================================
library(tidyverse)
# paleta de colores p. 422
library(RColorBrewer)
# letter value plot p. 99 (inglés)
library(lvplot)
# # calcular la moda
# library(DescTools)
# # coeficiente de asimetría
# library(moments)
# library(EnvStats)
library(modelr)
# análisis de residuos
library(performance)
library(car)
library(stats)
library(nortest)
library(moments)
library(lmtest)
library(see)
```

## Fuente de datos

```{r}
# importación =======================================================
# 3. sociodemográfica
sdem <- read_csv(
  "enoet22025/ENOE_SDEMT225.csv",
  col_types = cols(.default = col_character())
)

# 4. ocupación y empleo I
coe1 <- read_csv(
  "enoet22025/ENOE_COE1T225.csv",
  col_types = cols(.default = col_character())
)

# 5. ocupación y empleo II
coe2 <- read_csv(
  "enoet22025/ENOE_COE2T225.csv",
  col_types = cols(.default = col_character())
)
```

## Duda: ¿considerar la fuente de datos como encuesta de diseño complejo?

A partir de la interacción con Chat GPT, se utilizará el paquete `srvyr` que convierte el objeto como tipo encuesta. Dicho paquete, permite trabajar con encuestas dentro del universo `tidyverse`.

```{r}
# system.file(package = "srvyr")
# install.packages("srvyr", dependencies = TRUE)
library(srvyr)
```


Primero, se define la variable como tipo encuesta de diseño complejo, para tal fin utilizaremos la tabla `sdem` y nos basaremos en @inegienoebd2024 para añadir los datos de interés.

Esto se realiza con `srvyr::as_survey_design`, que requiere los siguientes argumentos:

```
# library(srvyr)

diseno_srvyr <- datos %>% 
  as_survey_design(
    ids = upm,
    strata = estrato,
    weights = fac_tri,
    nest = TRUE
  )

```
Donde

* `ids`: es la Unidad Primaria de Muestreo, campo `upm`
* `strata`: estratificación del diseño muestral, campo `est`
* `weights`: ponderador, campo `fac_tri`
* `nest`: señala un muestreo estratificado y anidado (dividido en grupos y éstos en subgrupos), según Chat GPT es la estructura correcta en la mayoría de las encuestas del INEGI

```
sdem %>% 
  as_survey_design(
    ids = upm,
    strata = est,
    weights = fac_tri,
    nest = TRUE
  )
```
Arroja el siguiente error

```
Error en 1/as.matrix(weights): 
  argumento no-numérico para operador binario
```

¿Por qué? Porque `fac_tri` está como tipo caracter, hay que convertirlo a numérico.

```{r}
sdem <- sdem %>%
  mutate(
    fac_tri = as.double(fac_tri)
  )
```

Se vuelve a intentar

```{r}
sdem %>% 
  as_survey_design(
    ids = upm,
    strata = est,
    weights = fac_tri,
    nest = TRUE
  )
```

El cambio se realizó de forma exitosa, guardemos y hagamos un ejemplo.

```{r}
sdem_encuesta <- sdem %>% 
  as_survey_design(
    ids = upm,
    strata = est,
    weights = fac_tri,
    nest = TRUE
  )
```

Calculemos la población total mediante las funciones de `srvyr`.

* Total: `survey_total`
* Proporción: `survey_prop`

Recordemos que debemos aplicar el siguiente criterio:

```
R_DEF=’00’ AND (C_RES=’1’ OR C_RES=’3’)
```

```{r}
poblacion_total_encuesta <- sdem_encuesta %>% 
  filter(r_def == 0 & c_res != 2)

poblacion_total_encuesta %>% 
  summarise(
    n = n(),
    total = survey_total()
  )
```

Validemos con la población de 15 años y más

```{r}
pob_15ymas_encuesta <- poblacion_total_encuesta %>% 
  mutate(
    eda = as.integer(eda)
  ) %>% 
  filter(between(eda, 15, 98))

pob_15ymas_encuesta %>% 
  summarise(
    n = n(),
    total = survey_total()
  )
```

Los resultados coinciden con @inegienoet22025r p. 7 

PEA y PNEA

```{r}
pob_15ymas_encuesta %>% 
  group_by(clase1) %>% 
  summarise(
    n = n(),
    total = survey_total(vartype = "ci")
  )
```

```{r}
pob_15ymas_encuesta %>% 
  group_by(clase2) %>% 
  summarise(
    n = n(),
    total = survey_total(vartype = "ci")
  )
```

Los resultados coinciden completamente con @inegienoet22025r p.7. Ahora bien, ¿coincidirá después de unir las tablas? 

Primero se valida si se duplican las variables que determinan la tabla como encuesta de diseño complejo.

```{r}
# ocupada %>%
#   select(contains("upm"), starts_with("est"), contains("fac_tri"))
```

Se observa que se duplican `upm` y `fac_tri`, por lo que se pueden eliminar. Duda, ¿qué otras están duplicadas?

```{r}
# ocupada %>% 
#   select(contains(".x"), contains(".y"))
```

En total, hay 22 variables duplicadas. Se procede su eliminación.

```{r}
# ocupada2 <- ocupada %>% 
#   select(-contains(".x"), -contains(".y"))
# 
# ncol(ocupada)
# ncol(ocupada2)
```

Se intenta determinar la tabla `ocupada` como encuesta de diseño complejo

```{r}
# ocupada_encuesta <- ocupada %>% 
#   as_survey_design(
#     idm = upm,
#     strata = est,
#     weights = fac_tri.x,
#     nest = TRUE
#   )
```

Se valida

```{r}
# ocupada_encuesta %>% 
#   summarise(
#     n = n(),
#     total = survey_total(vartype = "ci")
#   )
```

Los resultados coinciden, excepto en los asociados al intervalo de confianza; ¿será al 95% de confianza?

Por otra parte, ¿varía la escolaridad en el método estadístico?

```{r}
# método: verdugo ---------------------------------------------------
# con el subgrupo INEGI(2020: 22) 

# ocupada_encuesta %>%
#   filter(!is.na(anios_estudios)) %>% 
#   group_by(ocupacion3) %>%
#   summarise(
#     verdugo_media = srvyr::survey_mean(anios_estudios)
#     # verdugo_sd = srvyr::survey_sd(anios_estudios)
#   )
```

No realiza la operación, ¿por qué? Se intenta obtener estadísticos descriptivos ponderados.

```{r}
# system.file(package = "matrixStats")
# library(matrixStats)
```


```{r}
# ocupada_encuesta %>%
#   filter(!is.na(anios_estudios)) %>% 
#   group_by(ocupacion3) %>%
#   summarise(
#     verdugo_media = weighted.mean(anios_estudios, fac_tri.x),
#     # verdugo_media2 = matrixStats::weightedMean(anios_estudios, fac_tri.x) 
#     desv_std = matrixStats::weightedSd(anios_estudios, fac_tri.x),
#     verdugo_neg = verdugo_media - desv_std,
#     verdugo_pos = verdugo_media + desv_std
#   )
```

Al validar con los datos del archivo "Tesis.html", se observan resultados ligeramente distintos.

```{r}
# ocupada_encuesta %>%
#   filter(!is.na(anios_estudios)) %>% 
#   group_by(ocupacion3) %>%
#   summarise(
#     mediana = weightedMedian(anios_estudios, fac_tri.x)
#   )
```

Al validar con los datos del archivo "Tesis.html", no se observan cambios con la mediana. 

Con la moda,

```{r}
# ocupada_encuesta %>%
#   filter(!is.na(anios_estudios)) %>% 
#   group_by(ocupacion3, anios_estudios) %>%
#   summarise(
#     moda = sum(fac_tri.x)
#   ) %>% 
#   filter(moda == max(moda))
```

Al validar con los datos del archivo "Tesis.html", se observan ligeros cambios, principalmente se eliminan las ocupaciones con más de una moda.

Hagamos otro intento con `survey_mean` en 2 pasos.

```{r}
# df <- ocupada_encuesta %>%
#   filter(!is.na(anios_estudios)) 
# 
# df %>% 
#   group_by(ocupacion3) %>%
#   summarise(
#     verdugo_media = srvyr::survey_mean(anios_estudios, vartype = NULL)
#     # verdugo_sd = srvyr::survey_sd(anios_estudios)
#   )
```

Con respecto a los resultados de la media ponderada, no se observan cambios. 

```{r}
# df %>% 
#   group_by(ocupacion3) %>%
#   summarise(
#     mediana = srvyr::survey_median(anios_estudios, vartype = NULL)
#     # verdugo_sd = srvyr::survey_sd(anios_estudios)
#   )
```

Con la mediana, arroja el siguiente error

```
Warning :There were 6 warnings in `dplyr::summarise()`.
The first warning was:
ℹ In argument: `mediana = srvyr::survey_median(anios_estudios,
  vartype = NULL)`.
ℹ In group 65: `ocupacion3 = "399"`.
Caused by warning in `qt()`:
! Se han producido NaNs
ℹ Run warnings()dplyr::last_dplyr_warnings() to see the 5 remaining
  warnings.
```

En el caso de `399`, la mediana ponderada tiene `14.689150` mientras que con `survey_median` es de `13`.

Con la moda,

```{r}
# df2 <- df %>% 
#   group_by(ocupacion3, anios_estudios) %>% 
#   summarise(
#     total = survey_total(vartype = NULL)
#   )
# 
# df2 %>% filter(tot == max(tot))
```

No arroja ningún resultado

### Resumen 

En resumen, puedo trabajar con los estadísticos descriptivos ponderados, sin considerar como encuesta de diseño complejo. 

## Construcción de variables

```{r}
# construcción de variables =========================================
# grupos de edadd OECD(2019: 135)
sdem <- sdem %>%
  mutate(
    edad = as.integer(eda),
    edad_7g = case_when(
      between(edad, 0, 14) ~ "1",
      between(edad, 15, 24) ~ "2",
      between(edad, 25, 34) ~ "3",
      between(edad, 35, 44) ~ "4",
      between(edad, 45, 54) ~ "5",
      between(edad, 55, 64) ~ "6",
      between(edad, 65, 97) ~ "7",
      # edad no especificada mayores a 12 INEGI(2024:16)
      edad == "98" ~ "98",
      # edad no especificada menores a 12 INEGI(2024:16)
      edad == "99" ~ "99",
      # NA sin comillas para valores faltantes
      TRUE ~ NA
    )
  )

# carreras universitaria INEGI(2016: 13)
sdem <- sdem %>% 
  mutate(
    carrera1 = if_else(str_length(cs_p14_c) == 5, str_c("0", cs_p14_c), cs_p14_c),
    carrera2 = if_else(str_length(cs_p14_c) == 5, str_c("0", cs_p14_c), cs_p14_c),
    carrera3 = if_else(str_length(cs_p14_c) == 5, str_c("0", cs_p14_c), cs_p14_c)
  ) %>% 
  separate(
    carrera1,
    # campo amplio
    into = c("carrera1", "res"),
    sep = 2
  ) %>% 
  separate(
    carrera2,
    # campo específico
    into = c("carrera2", "res"),
    sep = 3
  ) %>% 
  separate(
    carrera3,
    # campo detallado
    into = c("carrera3", "res"),
    sep = 4
  ) %>% 
  select(-res)

# grupos ocupacionales INEGI(2019: 22)
coe1 <- coe1 %>% 
  mutate(
    ocupacion1 = p3,
    ocupacion2 = p3,
    ocupacion3 = p3
  ) %>% 
  separate(
    ocupacion1, 
    into = c("ocupacion1", "res"),
    sep = 1
  ) %>% 
  separate(
    ocupacion2,
    into = c("ocupacion2", "res"),
    sep = 2
  ) %>% 
  separate(
    ocupacion3,
    into = c("ocupacion3", "res"),
    sep = 3
  ) %>%
  select(-res)
```

## Creación de tablas

```{r}
# creación de tablas ================================================
# población de 12 y más para unir sdem y coe INEGI(2023:9)
pob_12ymas <- sdem %>% 
  filter(
  r_def == "0",
  c_res != "2",
  between(edad, 12, 98)
  )

# nrow(pob_12ymas)
# nrow(coe1)

# población total INEGI(2023:21)
pob_total <- sdem %>% 
  filter(
    r_def == "0",
    # es igual a (c_res == "1" | c_res == "3")
    c_res != "2"
  )

# población de 12 y más para unir sdem y coe INEGI(2023:9)
pob_12ymas <- sdem %>% 
  filter(
  r_def == "0",
  c_res != "2",
  between(edad, 12, 98)
  )

# unión de sdem y coe INEGI(2023:9)
completo <- pob_12ymas %>%
  full_join(coe1, by = c("tipo", "mes_cal", "cd_a", "ent", "con", "v_sel", "n_hog", "h_mud", "n_ren")) %>%
  full_join(coe2, by = c("tipo", "mes_cal", "cd_a", "ent", "con", "v_sel", "n_hog", "h_mud", "n_ren"))

# población de 15 años y más INEGI(2023:21)
pob_15ymas <- completo %>% 
  filter(
    r_def.x == "0",
    c_res != "2",
    between(edad, 15, 98)
  )

# INEGI(2023: 21)
ocupada <- pob_15ymas %>% 
  filter(clase2 == 1)

# INEGI(2023: 25)
desocupada <- pob_15ymas %>% 
  filter(clase2 == 2)

# INEGI(2023: 26)
pnea <- pob_15ymas %>% 
  filter(clase1 == 2)
```

## Segmentación

Como se observa, se movió el paso de segmentación:

| Antes                                               | Ahora                                                                     |
| --------------------------------------------------- | ------------------------------------------------------------------------- |
| 1. Librería                                         | 1. Librería                                                               |
| 2. Fuente de datos                                  | 2. Fuente de datos                                                        |
| 3. Segmentación                                     | 3. Construcción de variables                                              |
| 4. Construcción de variables                        | 4. Creación de tablas                                                     |
| 5. Creación de tablas                               | 5. Segmentación                                                           |
| 6. Incidencia 1: educación requerida                | 6. Eliminar variables duplicadas y/o seleccionar las variables a utilizar |
| 7. Incidencia 2: determinación                      | 7. Definirla como encuesta de diseño complejo                             |
| 8. Construcción de las demás variables explicativas | 8. Incidencia 1: educación requerida                                      |
| 9. Regresión                                        | 9. Incidencia 2: determinación                                            |
|                                                     | 10. Construcción de las demás variables explicativas                      |

Con el objetivo de eliminar variables duplicadas.

```{r}
# segmentación ======================================================
ocupada <- ocupada %>% mutate(
  # edad
  edad = as.integer(eda),
  # años de estudios
  anios_estudios = as.integer(anios_esc),
  # 99 pasa a NA para evitar 99 - edu_req
  anios_estudios = if_else(anios_estudios != 99, anios_estudios, NA),
  # grado escolar
  escolaridad = as.integer(cs_p13_1),
  # 99 pasa a NA para evitar 99 - edu_req
  escolaridad = if_else(escolaridad != 99, escolaridad, NA),
  # ponderador trimestral
  fac_tri = as.double(fac_tri),
  # ingreso mensual
  ingreso_mensual = as.double(ingocup),
  # 0 pasa a NA ya que 0==NA en p6b2
  ingreso_mensual = if_else(ingreso_mensual != 0, ingreso_mensual, NA),
  # promedio de ingreso por hora
  ingreso_hora = as.double(ing_x_hrs),
  # 0 pasa a NA ya que 0==NA en p6b2 y en dur9c == 1 & 9
  ingreso_hora = if_else(ingreso_hora != 0, ingreso_hora, NA)
)
```

## Eliminar variables duplicadas

```{r}
ocupada %>% 
  select(contains(".x"), contains(".y"))
```

Vamos a eliminar las 22 variables duplicadas

```{r}
ocupada2 <- ocupada %>% 
  select(-contains(".x"), -contains(".y"))

ncol(ocupada)
ncol(ocupada2)
```

¿Se pueden eliminar más variables? Sí, ¿cuáles? PENDIENTE

# Incidencia

Al momento de unir las tablas, arroja el siguiente error

```
Error en UseMethod("left_join"): 
  no applicable method for 'left_join' applied to an object of class "c('tbl_svy', 'survey.design2', 'survey.design')"
```

Es decir, no puedo unir si una tabla es de tipo encuesta. ¿Cómo solucionarlo? Invertir el proceso, esto es, primero realizar la construcción de variables, la creación de tablas, la incidencia y después definirla como tipo encuesta de diseño complejo. Cabe recalcar que la determinación de la escolaridad requerida se hará con estadísticos descriptivos ponderados.

## Método objetivo

```{r}
# método: objetivo --------------------------------------------------
# con el grupo división INEGI(2020: 22)
educacion_req_objetivo <- ocupada2 %>%
  count(ocupacion1) %>% 
  mutate(
    objetivo_min = case_when(
      ocupacion1 == 1 ~ 5,
      ocupacion1 == 2 ~ 5,
      ocupacion1 == 3 ~ 3,
      ocupacion1 == 4 ~ 3,
      ocupacion1 == 5 ~ 3,
      ocupacion1 == 6 ~ 3,
      ocupacion1 == 7 ~ 3,
      ocupacion1 == 8 ~ 3,
      ocupacion1 == 9 ~ 2,
      TRUE ~ NA
    ),
    objetivo_max = case_when(
      ocupacion1 == 1 ~ 9,
      ocupacion1 == 2 ~ 9,
      ocupacion1 == 3 ~ 4,
      ocupacion1 == 4 ~ 4,
      ocupacion1 == 5 ~ 4,
      ocupacion1 == 6 ~ 4,
      ocupacion1 == 7 ~ 4,
      ocupacion1 == 8 ~ 4,
      ocupacion1 == 9 ~ 2,
      TRUE ~ NA
    )
    # objetivo_min = as.integer(objetivo_min),
    # objetivo_max = as.integer(objetivo_max)
  ) %>% 
  select(-n)

# comprobación
# educacion_req_objetivo
```

## Determinación de la incidencia

### Objetivo

```{r}
# desajuste educativo con el método objetivo
objetivo <- ocupada2 %>% left_join(educacion_req_objetivo, by = "ocupacion1") %>%  
  mutate(
    desajuste_educativo = case_when(
      # required
      between(escolaridad, objetivo_min, objetivo_max) ~ 0,
      # over
      escolaridad > objetivo_max ~ 1,
      # under
      escolaridad < objetivo_min ~ 2,
      TRUE ~ NA
    ),
    # variables binarias
    over_obj = if_else(escolaridad > objetivo_max, 1, 0),
    required_obj = if_else(between(escolaridad, objetivo_min, objetivo_max), 1, 0),
    under_obj = if_else(escolaridad < objetivo_max, 1, 0)
    # variables de años de sobre o infra
    # objetivo: no se puede obtener ya que son grados y están en intervalos
  )
```

A partir de aquí, ya puedo convertir la tabla `ocupada2` como encuesta de diseño complejo

```{r}
ocupada_encuesta <- objetivo %>% 
  as_survey_design(
    ids = upm,
    strata = est, 
    weights = fac_tri,
    nest = TRUE
  )
```


Ahora, puedo determinar la incidencia 

```{r}
ocupada_encuesta %>% 
  group_by(desajuste_educativo) %>% 
  summarise(
    n = n(),
    total = survey_total(),
    prop = survey_prop()
  )
```

En primer lugar, la suma de `total` coincide con el total de la población ocupada @inegienoet22025r p. 7 (59.4 millones). Por otra parte, al comparar los resultados con "9_Metodo_objetivo.html", se observa que primero en cuanto al conteo (`n`) no hay diferencias, pero en términos relativos sí existen diferencias, por ejemplo en el archivo "9_Metodo_objetivo.html" la proporción de sobre-educados es de 26.22% mientras que aquí es de 25.41%, es decir, una diferencia cercana al 1%.

Validemos para el caso de jóvenes profesionistas

```{r}
jov_prof <- objetivo %>% 
  filter(between(escolaridad, 7, 9) & edad_7g == 3)

jov_prof_encuesta <- jov_prof %>% 
  as_survey_design(
    ids = upm,
    strata = est, 
    weights = fac_tri,
    nest = TRUE
  )

jov_prof_encuesta %>% 
  group_by(desajuste_educativo) %>% 
  summarise(
    n = n(),
    total = survey_total(),
    prop = survey_prop()
  )
```

De nueva cuenta, no existen diferencias en cuanto al conteo (`n`) pero sí en cuestiones porcentuales en "/9_Metodo_objetivo.html" la tasa de sobre-educación es del 45.8% y aquí del 44.9%.

Por último, calculemos el ingreso mensual promedio

```{r}
jov_prof_encuesta %>% 
  filter(!is.na(ingreso_mensual)) %>% 
  group_by(desajuste_educativo) %>%
  summarise(ing_medio = survey_mean(ingreso_mensual))
```

En este caso, existen diferencias sustanciales. En "9_Metodo_objetivo.html" el ingreso mensual promedio es de 12,056.24 y aquí de 11,673.24, una diferencia de 383 pesos (del 3.2%)

En resumen, sí puedo utilizar el ponderador trimestral para la parte metodológica y de resultados.

# Referencias

