---
title: "Tesis escritura anexo"
output:
  html_document: default
  word_document: default
bibliography: references.bib
---

# Anexo

## 2. Metodología

### Librerías requeridas

```{r setup, message=FALSE, warning=FALSE}
# paquetes ==========================================================
# manejo de datos
library(tidyverse)
# estadísticos descriptivos ponderados
library(matrixStats)
# definir como encuesta de diseño complejo
library(srvyr)
# paleta de colores
library(RColorBrewer)
# letter value plot
library(lvplot)
# regresión
library(modelr)
library(survey) # encuesta disenio complejo
# análisis de residuos
library(performance)
library(car)
library(stats)
library(nortest)
library(moments) # coeficiente asimetría
library(lmtest)
library(see)
# convertir a porcentaje dentro de mutate
library(scales) 
library(gt)
# mapas geográficos
library(sf)
library(rnaturalearth)
library(rnaturalearthdata)
library(rnaturalearthhires)
```

### Fuente de datos

```{r}
# importación =======================================================
# 3. sociodemográfica
sdem <- read_csv(
  "ENOE_SDEMT225.csv",
  col_types = cols(.default = col_character())
)

# 4. ocupación y empleo I
coe1 <- read_csv(
  "ENOE_COE1T225.csv",
  col_types = cols(.default = col_character())
)

# 5. ocupación y empleo II
coe2 <- read_csv(
  "ENOE_COE2T225.csv",
  col_types = cols(.default = col_character())
)
```

### Construcción de variables

```{r}
# construcción de variables =========================================
# grupos de edadd OECD(2019: 135)
sdem <- sdem %>%
  mutate(
    edad = as.integer(eda),
    edad_7g = case_when(
      between(edad, 0, 14) ~ "1",
      between(edad, 15, 24) ~ "2",
      between(edad, 25, 34) ~ "3",
      between(edad, 35, 44) ~ "4",
      between(edad, 45, 54) ~ "5",
      between(edad, 55, 64) ~ "6",
      between(edad, 65, 97) ~ "7",
      # edad no especificada mayores a 12 INEGI(2024:16)
      edad == "98" ~ "98",
      # edad no especificada menores a 12 INEGI(2024:16)
      edad == "99" ~ "99",
      # NA sin comillas para valores faltantes
      TRUE ~ NA
    )
  )

# carreras universitaria INEGI(2016: 13)
sdem <- sdem %>% 
  mutate(
    carrera1 = if_else(str_length(cs_p14_c) == 5, str_c("0", cs_p14_c), cs_p14_c),
    carrera2 = if_else(str_length(cs_p14_c) == 5, str_c("0", cs_p14_c), cs_p14_c),
    carrera3 = if_else(str_length(cs_p14_c) == 5, str_c("0", cs_p14_c), cs_p14_c)
  ) %>% 
  separate(
    carrera1,
    # campo amplio
    into = c("carrera1", "res"),
    sep = 2
  ) %>% 
  separate(
    carrera2,
    # campo específico
    into = c("carrera2", "res"),
    sep = 3
  ) %>% 
  separate(
    carrera3,
    # campo detallado
    into = c("carrera3", "res"),
    sep = 4
  ) %>% 
  select(-res)

# grupos ocupacionales INEGI(2019: 22)
coe1 <- coe1 %>% 
  mutate(
    ocupacion1 = p3,
    ocupacion2 = p3,
    ocupacion3 = p3
  ) %>% 
  separate(
    ocupacion1, 
    into = c("ocupacion1", "res"),
    sep = 1
  ) %>% 
  separate(
    ocupacion2,
    into = c("ocupacion2", "res"),
    sep = 2
  ) %>% 
  separate(
    ocupacion3,
    into = c("ocupacion3", "res"),
    sep = 3
  ) %>%
  select(-res)
```

#### Creación de tablas

```{r}
# creación de tablas ================================================
# población de 12 y más para unir sdem y coe INEGI(2023:9)
pob_12ymas <- sdem %>% 
  filter(
  r_def == "0",
  c_res != "2",
  between(edad, 12, 98)
  )

# nrow(pob_12ymas)
# nrow(coe1)

# población total INEGI(2023:21)
pob_total <- sdem %>% 
  filter(
    r_def == "0",
    # es igual a (c_res == "1" | c_res == "3")
    c_res != "2"
  )

# población de 12 y más para unir sdem y coe INEGI(2023:9)
pob_12ymas <- sdem %>% 
  filter(
  r_def == "0",
  c_res != "2",
  between(edad, 12, 98)
  )

# unión de sdem y coe INEGI(2023:9)
completo <- pob_12ymas %>%
  full_join(coe1, by = c("tipo", "mes_cal", "cd_a", "ent", "con", "v_sel", "n_hog", "h_mud", "n_ren")) %>%
  full_join(coe2, by = c("tipo", "mes_cal", "cd_a", "ent", "con", "v_sel", "n_hog", "h_mud", "n_ren"))

# población de 15 años y más INEGI(2023:21)
pob_15ymas <- completo %>% 
  filter(
    r_def.x == "0",
    c_res != "2",
    between(edad, 15, 98)
  )

# INEGI(2023: 21)
ocupada <- pob_15ymas %>% 
  filter(clase2 == 1)

# INEGI(2023: 25)
desocupada <- pob_15ymas %>% 
  filter(clase2 == 2)

# INEGI(2023: 26)
pnea <- pob_15ymas %>% 
  filter(clase1 == 2)
```

### Segmentación

```{r}
# segmentación ======================================================
ocupada <- ocupada %>% mutate(
  # edad
  edad = as.integer(eda),
  # años de estudios
  anios_estudios = as.integer(anios_esc),
  # 99 pasa a NA para evitar 99 - edu_req
  anios_estudios = if_else(anios_estudios != 99, anios_estudios, NA),
  # grado escolar
  escolaridad = as.integer(cs_p13_1),
  # 99 pasa a NA para evitar 99 - edu_req
  escolaridad = if_else(escolaridad != 99, escolaridad, NA),
  # ponderador trimestral
  fac_tri = as.double(fac_tri),
  # ingreso mensual
  ingreso_mensual = as.double(ingocup),
  # 0 pasa a NA ya que 0==NA en p6b2
  ingreso_mensual = if_else(ingreso_mensual != 0, ingreso_mensual, NA),
  # promedio de ingreso por hora
  ingreso_hora = as.double(ing_x_hrs),
  # 0 pasa a NA ya que 0==NA en p6b2 y en dur9c == 1 & 9
  ingreso_hora = if_else(ingreso_hora != 0, ingreso_hora, NA)
)
```

#### Eliminación de variables duplicadas

```{r}
ocupada <- ocupada %>% 
  select(-contains(".x"), -contains(".y"))

# ncol(ocupada)
```

### Método objetivo

```{r}
# método: objetivo --------------------------------------------------
# con el grupo división INEGI(2020: 22)
educacion_req_objetivo <- ocupada %>% 
  group_by(ocupacion1) %>% 
  summarise(total = sum(fac_tri)) %>% 
  mutate(
    objetivo_min = case_when(
      ocupacion1 == 1 ~ 5,
      ocupacion1 == 2 ~ 5,
      ocupacion1 == 3 ~ 3,
      ocupacion1 == 4 ~ 3,
      ocupacion1 == 5 ~ 3,
      ocupacion1 == 6 ~ 3,
      ocupacion1 == 7 ~ 3,
      ocupacion1 == 8 ~ 3,
      ocupacion1 == 9 ~ 2,
      TRUE ~ NA
    ),
    objetivo_max = case_when(
      ocupacion1 == 1 ~ 9,
      ocupacion1 == 2 ~ 9,
      ocupacion1 == 3 ~ 4,
      ocupacion1 == 4 ~ 4,
      ocupacion1 == 5 ~ 4,
      ocupacion1 == 6 ~ 4,
      ocupacion1 == 7 ~ 4,
      ocupacion1 == 8 ~ 4,
      ocupacion1 == 9 ~ 2,
      TRUE ~ NA
    )
  ) %>% 
  select(-total)

# comprobación
educacion_req_objetivo
```

### Determinación de la incidencia

#### Objetivo

```{r}
# desajuste educativo con el método objetivo
objetivo <- ocupada %>% left_join(educacion_req_objetivo, by = "ocupacion1") %>%  
  mutate(
    desajuste_educativo = case_when(
      # required
      between(escolaridad, objetivo_min, objetivo_max) ~ 0,
      # over
      escolaridad > objetivo_max ~ 1,
      # under
      escolaridad < objetivo_min ~ 2,
      TRUE ~ NA
    ),
    # variables binarias
    over_obj = if_else(escolaridad > objetivo_max, 1, 0),
    required_obj = if_else(between(escolaridad, objetivo_min, objetivo_max), 1, 0),
    under_obj = if_else(escolaridad < objetivo_max, 1, 0)
    # variables de años de sobre o infra
    # objetivo: no se puede obtener ya que son grados y están en intervalos
  )
```


### Efecto salarial

#### Construcción de las demás variables explicativas

```{r}
# otras variables explicativas ======================================

# objetivo ------------------------------------------------
objetivo <- objetivo %>% 
  mutate(
    # horas trabajadas
    # 999 indica no específicado, se convierte a NA INEGI(2024:81)
    horas_lab = if_else(p5b_thrs != 999, p5b_thrs, NA),
    horas_lab = as.double(horas_lab),
    # experiencia laboral potencial
    # si es <= 0, se convierte a NA; no afecta al grupo de jóvenes
    # si edad == 98, se convierte a NA
    # experiencia = edadd - años estudios - 6 
    # Zamudio e Islas(1999) y Mincer(1974)
    exper = edad - anios_estudios - 6,
    exper = if_else(exper > 0 & edad != 98, exper, NA),
    # experiencia ^ 2 para que el ingreso tenga una forma de U
    exper2 = exper ** 2,
    # género == 1 si es hombre
    hombre = if_else(sex == 1, 1, 0),
    # estado civil == 1 si es casadao
    casada = if_else(e_con == 5, 1, 0),
    # situación de hogar == 1 si es jefe INEGI(2020:37)
    jefe_hogar = if_else(par_c == 101, 1, 0),
    # variables dicotómicas para los grupos ocupacionales
    # grupo de referencia: 9 INEGI(2020: 27)
    func_dir_jefes = if_else(ocupacion1 == 1, 1, 0),
    prof_tecnicos = if_else(ocupacion1 == 2, 1, 0),
    aux_admin = if_else(ocupacion1 == 3, 1, 0),
    comerc_ventas = if_else(ocupacion1 == 4, 1, 0),
    serv_vig = if_else(ocupacion1 == 5, 1, 0),
    agric_gan_for = if_else(ocupacion1 == 6, 1, 0),
    art_constr = if_else(ocupacion1 == 7, 1, 0),
    maq_ens = if_else(ocupacion1 == 8, 1, 0),
    elementales = if_else(ocupacion1 == 9, 1, 0)
  )
```

### Definición como encuesta de diseño complejo

```{r}
# objetivo ------------------------------------------------
# encuesta de disenio complejo
objetivo <- objetivo %>% 
  as_survey_design(
    ids = upm,
    strata = est,
    weights = fac_tri,
    nest = TRUE
  )
```

# Resultados

## General

```{r}
objetivo %>% 
  group_by(desajuste_educativo) %>% 
  summarise(
    n = n(),
    tot = survey_total(vartype = "ci"),
    prop = survey_prop(vartype = NULL)
  )
```

Por sexo

```{r}
resultado2 <- objetivo %>% 
  group_by(sex, desajuste_educativo) %>% 
  summarise(
    n = n(),
    tot = sum(fac_tri)
  ) %>% 
  mutate(prop = tot / sum(tot))

resultado2
  # filter(desajuste_educativo == 1)
```

Por edad

```{r}
resultado3 <- objetivo %>% 
  group_by(edad_7g, desajuste_educativo) %>% 
  summarise(
    n = n(),
    tot = sum(fac_tri)
  ) %>% 
  mutate(prop = tot / sum(tot))

resultado3
  # filter(desajuste_educativo == 1)
```

De forma gráfica

```{r}
labels_vars1 <- c(
  "2" = "15 a 24 \naños",
  "3" = "25 a 34 \naños",
  "4" = "35 a 44 \naños",
  "5" = "45 a 54 \naños",
  "6" = "55 a 65 \naños",
  "7" = "65 \naños en \nadelante"
  )

labels_vars2 <- c(
  "0" = "Sin desajuste",
  "1" = "Sobre-calificación",
  "2" = "Sub-calificación"
)

resultado3 %>% 
  filter(edad_7g != 98 & !is.na(desajuste_educativo)) %>% 
  mutate(
    edad_7g = as.integer(edad_7g),
    desajuste_educativo = factor(desajuste_educativo)
  ) %>%
  ggplot(aes(edad_7g, prop, color = desajuste_educativo)) + 
  geom_point() + 
  geom_line() + 
  scale_x_continuous(labels = labels_vars1) + 
  scale_y_continuous(
    labels = scales::label_percent(),
    breaks = seq(0, 0.6, by = 0.1)  
  ) + 
  scale_color_brewer(
    palette = "Set1", 
    name = NULL, 
    labels = labels_vars2
  ) +
  theme_classic(base_size = 12, base_family = "Trebuchet MS") + 
  theme(
    axis.text.x = element_text(angle = 90, vjust = 0.5),
    legend.position = "bottom",
    legend.text = element_text(size = 12)
  ) +
  labs(
    x = NULL,
    y = NULL
  )

ggsave(
  "incidencia_general_edad.png",
  width = 17,
  height = 10,
  units = "cm"
)
```


Por escolaridad

```{r}
resultado4 <- objetivo %>% 
  group_by(escolaridad, desajuste_educativo) %>% 
  summarise(
    n = n(),
    tot = sum(fac_tri)
  ) %>% 
  mutate(prop = tot / sum(tot))

resultado4 
  # filter(desajuste_educativo == 0)
  # mutate(
  #   escolaridad = factor(escolaridad),
  #   escolaridad = fct_recode(
  #     escolaridad, 
  #       "Ninguna"="0",
  # "Preescolar"="1",
  # "Primaria"="2",
  # "Secundaria"="3",
  # "Preparatoria"="4",
  # "Normal"="5",
  # "Carrera técnica"="6",
  # "Profesional"="7",
  # "Maestría"="8",
  # "Doctorado"="9"
  #   )
  # )
```

De forma gráfica

```{r}
labels_vars1 <- c(
  "0" = "Ninguna",
  "1" = "Preescolar",
  "2" = "Primaria",
  "3" = "Secundaria",
  "4" = "Preparatoria",
  "5" = "Normal",
  "6" = "Carrera \ntécnica",
  "7" = "Profesional",
  "8" = "Maestría",
  "9" = "Doctorado"
  )

labels_vars2 <- c(
  "0" = "Sin desajuste",
  "1" = "Sobre-calificación",
  "2" = "Sub-calificación"
)

resultado4 %>% 
  filter(!is.na(escolaridad) & !is.na(desajuste_educativo)) %>%
  mutate(
    # escolaridad = factor(escolaridad),
    desajuste_educativo = factor(desajuste_educativo)
  ) %>% 
  ggplot(aes(escolaridad, prop, color = desajuste_educativo)) +
  geom_point() +
  geom_line() +
  scale_x_continuous(
    breaks = seq(0, 9, by = 1),
    labels = labels_vars1) +
  scale_y_continuous(
    labels = scales::label_percent(),
    breaks = seq(0, 1, by = 0.2)
  ) + 
  scale_color_brewer(
    palette = "Set1",
    name = NULL,
    labels = labels_vars2
  ) +
  theme_classic(base_size = 12, base_family = "Trebuchet MS") +
  theme(
    axis.text.x = element_text(angle = 90, vjust = 0.5),
    legend.position = "bottom",
    legend.text = element_text(size = 12)
  ) +
  labs(
    x = NULL,
    y = NULL
  )

ggsave(
  "incidencia_general_escol.png",
  width = 17,
  height = 10,
  units = "cm"
)
```


Por entidad federativa

```{r}
resultado5 <- objetivo %>% 
  group_by(ent, desajuste_educativo) %>% 
  summarise(
    n = n(),
    tot = sum(fac_tri)
  ) %>% 
  mutate(prop = tot / sum(tot))

resultado5 %>% 
  filter(desajuste_educativo == 1) %>% 
  arrange(desc(prop))
```

## Jóvenes profesionistas

Tabla 

```{r}
# Se considera licenciatura, maestría y doctorado

# objetivo ------------------------------------------------
jov_prof_obj <- objetivo %>% 
  mutate(escolaridad = as.integer(cs_p13_1)) %>% 
  filter(between(escolaridad, 5, 9) & edad_7g == 3)
```

General

```{r}
jov_prof_obj %>% 
  group_by(desajuste_educativo) %>% 
  summarise(
    n = n(),
    tot = survey_total(vartype = "ci"),
    prop = survey_prop(vartype = NULL)
  )
```

Por sexo

```{r}
resultado_jov2 <- jov_prof_obj %>% 
  group_by(sex, desajuste_educativo) %>% 
  summarise(
    n = n(),
    tot = sum(fac_tri)
  ) %>% 
  mutate(prop = tot / sum(tot))

resultado_jov2 %>% 
  filter(desajuste_educativo == 1)
```

Por escolaridad entre jóvenes

```{r}
resultado_jov3 <- objetivo %>%
  filter(edad_7g == 3) %>% 
  group_by(escolaridad, desajuste_educativo) %>% 
  summarise(
    n = n(),
    tot = sum(fac_tri)
  ) %>% 
  mutate(prop = tot / sum(tot))

resultado_jov3 %>% 
  filter(desajuste_educativo == 1)
```

De forma gráfica

```{r}
labels_vars1 <- c(
  "3" = "Secundaria",
  "4" = "Preparatoria",
  "6" = "Carrera \ntécnica",
  "7" = "Profesional",
  "8" = "Maestría",
  "9" = "Doctorado"
  )

resultado_jov3 %>% 
  filter(desajuste_educativo == 1) %>% 
  mutate(escolaridad = factor(escolaridad)) %>% 
  ggplot(aes(escolaridad, prop)) + 
  geom_col(fill = "#314763") + 
  scale_x_discrete(
    labels = labels_vars1
  ) +
  scale_y_continuous(
    labels = scales::label_percent(),
    breaks = seq(0, 0.6, by = 0.1)
  ) + 
  theme_classic(base_size = 12, base_family = "Trebuchet MS") +
  theme(
    axis.text.x = element_text(angle = 90, vjust = 0.5)
  ) +
  labs(
    x = NULL,
    y = NULL
  )

ggsave(
  "incidencia_jov_escol.png",
  width = 17,
  height = 10,
  units = "cm"
)
```

Por edad entre profesionistas

```{r}
resultado_jov4 <- objetivo %>% 
  filter(between(escolaridad, 5, 9)) %>% 
  group_by(edad_7g, desajuste_educativo) %>% 
  summarise(
    n = n(),
    tot = sum(fac_tri)
  ) %>% 
  mutate(prop = tot / sum(tot))

resultado_jov4 %>% 
  filter(desajuste_educativo == 1)
```

De forma gráfica

```{r}
labels_vars1 <- c(
  "2" = "15 a 24 \naños",
  "3" = "25 a 34 \naños",
  "4" = "35 a 44 \naños",
  "5" = "45 a 54 \naños",
  "6" = "55 a 65 \naños",
  "7" = "65 \naños en \nadelante"
  )

resultado_jov4 %>% 
  filter(desajuste_educativo == 1 & edad_7g != "98") %>%
  mutate(edad_7g = as.integer(edad_7g)) %>% 
  ggplot(aes(edad_7g, prop)) + 
  geom_point(color = "#314763", size = 3) +
  geom_line(color = "#314763") + 
  theme_classic(base_size = 12, base_family = "Trebuchet MS") +
  scale_x_continuous(
    labels = labels_vars1
  ) +
  scale_y_continuous(
    labels = scales::label_percent(),
    breaks = seq(0, 0.65, by = 0.05)
  ) + 
  theme(
    axis.text.x = element_text(angle = 90, vjust = 0.5)
  ) +
  labs(
    x = NULL,
    y = NULL
  )

ggsave(
  "incidencia_prof_edad.png",
  width = 17,
  height = 10,
  units = "cm"
)
```

Promedio

```{r}
resultado_jov4 %>% 
  filter(desajuste_educativo == 1 & edad_7g != "98") %>% 
  ungroup() %>% 
  summarise(
    promedio = mean(prop)
  )
```


Por entidad federativa

```{r}
resultado_jov5 <- jov_prof_obj %>% 
  group_by(ent, desajuste_educativo) %>% 
  summarise(
    n = n(),
    tot = sum(fac_tri)
  ) %>% 
  mutate(prop = tot / sum(tot))

resultado_jov5 %>% 
  filter(desajuste_educativo == 1) %>% 
  arrange(desc(prop))
```

De forma gráfica

```{r}
# labels_vars1 <- c(
#   "1" = "Aguascalientes",
#   "2" = "Baja California",
#   "3" = "Baja California Sur",
#   "4" = "Campeche",
#   "5" = "Coahuila",
#   "6" = "Colima",
#   "7" = "Chiapas",
#   "8" = "Chihuahua",
#   "9" = "Ciudad de México",
#   "10" = "Durango",
#   "11" = "Guanajuato",
#   "12" = "Guerrero",
#   "13" = "Hidalgo",
#   "14" = "Jalisco",
#   "15" = "México",
#   "16" = "Michoacán",
#   "17" = "Morelos",
#   "18" = "Nayarit",
#   "19" = "Nuevo León",
#   "20" = "Oaxaca",
#   "21" = "Puebla",
#   "22" = "Querétaro",
#   "23" = "Quintana Roo",
#   "24" = "San Luis Potosí",
#   "25" = "Sinaloa",
#   "26" = "Sonora",
#   "27" = "Tabasco",
#   "28" = "Tamaulipas",
#   "29" = "Tlaxcala",
#   "30" = "Veracruz",
#   "31" = "Yucatán",
#   "32" = "Zacatecas"
# )
# 
# resultado_jov5 %>% 
#   filter(desajuste_educativo == 1) %>% 
#   mutate(ent = factor(ent)) %>% 
#   ggplot(aes(fct_rev(fct_reorder(ent, prop)), prop)) + 
#   geom_col(fill = "#314763") + 
#   theme_classic(base_size = 12, base_family = "Trebuchet MS") +
#   scale_x_discrete(
#     labels = labels_vars1
#   ) +
#   scale_y_continuous(
#     labels = scales::label_percent(),
#     breaks = seq(0, 0.6, by = 0.1)
#   ) + 
#   theme(
#     axis.text.x = element_text(angle = 90, hjust = 1, vjust = 0.5)
#   ) +
#   labs(
#     x = NULL,
#     y = NULL
#   )
# 
# ggsave(
#   "incidencia_jov_prof_ent.png",
#   width = 17,
#   height = 10,
#   units = "cm"
# )
```

De forma gráfica (2)

```{r}
# paquetes
library(sf)
library(rnaturalearth)
library(rnaturalearthdata)
# library(tidyverse)
library(rnaturalearthhires)

# df 
mexico <- ne_states(
  country = "Mexico",
  returnclass = "sf"
)

# nombre de los estados
mexico %>% 
  distinct(name)
```

Se crea la tabla que contiene el id y nombre de cada estado que coincida con los nombres de los paquetes de los mapas

```{r}
estados <- tribble(
  ~estados,~id,
  "Aguascalientes",1,
  "Baja California",2,
  "Baja California Sur",3,
  "Campeche",4,
  "Coahuila",5,
  "Colima",6,
  "Chiapas",7,
  "Chihuahua",8,
  "Distrito Federal",9,
  "Durango",10,
  "Guanajuato",11,
  "Guerrero",12,
  "Hidalgo",13,
  "Jalisco",14,
  "México",15,
  "Michoacán",16,
  "Morelos",17,
  "Nayarit",18,
  "Nuevo León",19,
  "Oaxaca",20,
  "Puebla",21,
  "Querétaro",22,
  "Quintana Roo",23,
  "San Luis Potosí",24,
  "Sinaloa",25,
  "Sonora",26,
  "Tabasco",27,
  "Tamaulipas",28,
  "Tlaxcala",29,
  "Veracruz",30,
  "Yucatán",31,
  "Zacatecas",32
)

estados <- estados %>% 
  mutate(id = as.character(id))
```

Se realiza la unión

```{r}
resultado_jov_edos <- resultado_jov5 %>% 
  left_join(estados, by = c("ent" = "id"))

resultado_jov_edos
```

De acuerdo a Chat GPT <https://chatgpt.com/s/t_695ac37f5f588191997a5560c0415622>, se realiza la unión con el df de mapas

```{r}
mexico_df <- mexico %>% 
  left_join(resultado_jov_edos, by = c("name" = "estados"))
```

Se realiza la gráfica

```{r}
mexico_df %>% 
  filter(desajuste_educativo == 1) %>% 
  ggplot() +
    geom_sf(aes(fill = prop)) + 
    scale_fill_viridis_c(
      # invierte la intensidad del color
      direction = -1,
      # escoger un tema de paleta de color
      option = "G",
      # elimina el título de la leyenda
      name = NULL,
      # convierte a porcentaje
      labels = scales::percent_format(accuracy = 1)
    ) +
    # elimina las coordenadas
    coord_sf(datum = NA) + 
    theme_classic(base_size = 12, base_family = "Trebuchet MS")

ggsave(
  "incidencia_jov_prof_ent.png",
  width = 17,
  height = 10,
  units = "cm"
)
```


Por carrera educativa amplia

```{r}
resultado_jov6 <- jov_prof_obj %>% 
  group_by(carrera1, desajuste_educativo) %>% 
  summarise(
    n = n(),
    tot = sum(fac_tri)
  ) %>% 
  mutate(prop = tot / sum(tot))

resultado_jov6 %>% 
  filter(desajuste_educativo == 1) %>% 
  arrange(desc(prop))
```

De forma gráfica

```{r}
resultado_jov6 %>% 
  filter(desajuste_educativo == 1) %>% 
  mutate(
    carrera1 = factor(carrera1),
    carrera1 = fct_recode(
      carrera1,
      "Educación" = "01",
      "Artes y humanidades" = "02",
      "Ciencias sociales y derecho" = "03",
      "Administración y negocios" = "04",
      "Ciencias naturales, matemáticas y estadística" = "05",
      "Tecnologías de la información y la comunicación" = "06",
      "Ingeniería, manufactura y construcción" = "07",
      "Agronomía y veterinaria" = "08",
      "Ciencias de la salud" = "09",
      "Servicios" = "10",
      # nivel no registrado en INEGI(2016)
      "No sabe" = "99"

    )
  ) %>% 
  ggplot(aes(fct_reorder(carrera1, prop), prop)) + 
  geom_col(fill = "#314763") + 
  theme_classic(base_size = 9, base_family = "Trebuchet MS") +
  scale_x_discrete(
    labels = scales::label_wrap(width = 30)
  ) +
  scale_y_continuous(
    labels = scales::label_percent(),
    breaks = seq(0, 0.8, by = 0.1)
  ) + 
  theme(
    axis.text.x = element_text(angle = 90, vjust = 0.5)
  ) +
  labs(
    x = NULL,
    y = NULL
  ) + 
  coord_flip()

ggsave(
  "incidencia_jov_prof_carreras.png",
  width = 17,
  height = 10,
  units = "cm"
)
```

Por escolaridad entre jóvenes profesionistas

```{r}
# resultado_jov7 <- jov_prof_obj %>% 
#   group_by(escolaridad, desajuste_educativo) %>% 
#   summarise(
#     n = n(),
#     tot = sum(fac_tri)
#   ) %>% 
#   mutate(prop = tot / sum(tot))
# 
# resultado_jov7 %>% 
#   filter(desajuste_educativo == 1) %>% 
#   arrange(desc(prop))
```

Por ocupaciones

```{r}
# resultado_jov8 <- jov_prof_obj %>% 
#   group_by(ocupacion1, desajuste_educativo) %>% 
#   summarise(
#     n = n(),
#     tot = sum(fac_tri)
#   )
# 
# resultado_jov8 %>% 
#   filter(desajuste_educativo == 1) %>%
#   arrange(desc(tot))
```

Por nivel de ingresos

```{r}
resultado_jov9 <- jov_prof_obj %>% 
  group_by(ing7c, desajuste_educativo) %>% 
  summarise(
    n = n(),
    tot = sum(fac_tri)
  ) %>% 
  mutate(prop = tot / sum(tot))

resultado_jov9 %>% 
  filter(desajuste_educativo == 1)
```

Por prestaciones de salud

```{r}
# resultado_jov10 <- jov_prof_obj %>% 
#   group_by(medica5c, desajuste_educativo) %>% 
#   summarise(
#     n = n(),
#     tot = sum(fac_tri)
#   ) %>% 
#   mutate(prop = tot / sum(tot))
# 
# resultado_jov10 %>% 
#   filter(desajuste_educativo == 1)
```

Por búsqueda de otro empleo

```{r}
# resultado_jov11 <- jov_prof_obj %>% 
#   group_by(buscar5c, desajuste_educativo) %>% 
#   summarise(
#     n = n(),
#     tot = sum(fac_tri)
#   ) %>% 
#   mutate(prop = tot / sum(tot))
# 
# resultado_jov11
```

Por sector de actividad agregado

```{r}
resultado_jov12 <- jov_prof_obj %>% 
  group_by(rama_est1, desajuste_educativo) %>% 
  summarise(
    n = n(),
    tot = sum(fac_tri)
  ) %>% 
  mutate(prop = tot / sum(tot))

resultado_jov12 %>% 
  filter(desajuste_educativo == 1)
```

Por sector de actividad desagregado

```{r}
# resultado_jov13 <- jov_prof_obj %>% 
#   group_by(rama_est2, desajuste_educativo) %>% 
#   summarise(
#     n = n(),
#     tot = sum(fac_tri)
#   ) %>% 
#   mutate(prop = tot / sum(tot))
# 
# resultado_jov13 %>% 
#   filter(desajuste_educativo == 1) %>% 
#   arrange(desc(prop))
```

Por el tamaño de la unidad económica

```{r}
resultado_jov14 <- jov_prof_obj %>% 
  group_by(ambito2, desajuste_educativo) %>% 
  summarise(
    n = n(),
    tot = sum(fac_tri)
  ) %>% 
  mutate(prop = tot / sum(tot))

resultado_jov14 %>% 
  filter(desajuste_educativo == 1) 
  # arrange(desc(prop))
```

Por tipo de empleo: formal e informal

```{r}
resultado_jov15 <- jov_prof_obj %>% 
  group_by(emp_ppal, desajuste_educativo) %>% 
  summarise(
    n = n(),
    tot = sum(fac_tri)
  ) %>% 
  mutate(prop = tot / sum(tot))

resultado_jov15 %>% 
  filter(desajuste_educativo == 1) 
  # arrange(desc(prop))
```

Por buscador de otro trabajo

```{r}
# resultado_jov16 <- jov_prof_obj %>% 
#   group_by(busqueda, desajuste_educativo) %>% 
#   summarise(
#     n = n(),
#     tot = sum(fac_tri)
#   ) %>% 
#   mutate(prop = tot / sum(tot))
# 
# resultado_jov16 %>% 
#   filter(desajuste_educativo == 1) 
#   # arrange(desc(prop))
```

Por total de trabajos

```{r}
# resultado_jov17 <- jov_prof_obj %>% 
#   group_by(t_tra, desajuste_educativo) %>% 
#   summarise(
#     n = n(),
#     tot = sum(fac_tri)
#   ) %>% 
#   mutate(prop = tot / sum(tot))
# 
# resultado_jov17 %>% 
#   filter(desajuste_educativo == 1) 
#   # arrange(desc(prop))
```

## Ingreso mensual

General

```{r}
objetivo %>% 
  filter(!is.na(ingreso_mensual)) %>% 
  group_by(desajuste_educativo) %>% 
  summarise(
    promedio = survey_mean(ingreso_mensual, vartype = NULL)
  )
```

Jóvenes profesionistas

```{r}
jov_prof_obj %>% 
  filter(!is.na(ingreso_mensual)) %>% 
  group_by(desajuste_educativo) %>% 
  summarise(
    promedio = survey_mean(ingreso_mensual, vartype = NULL)
  )
```

Diagrama de caja

```{r}
jov_prof_obj %>% 
  filter(!is.na(ingreso_mensual)) %>% 
  mutate(desajuste_educativo = factor(desajuste_educativo)) %>% 
  ggplot(aes(desajuste_educativo, ingreso_mensual)) + 
  geom_lv()
```



# Referencias


