---
title: "Tesis escritura anexo"
output:
  word_document: default
  html_document: default
bibliography: references.bib
---

# Anexo

## 2. Metodología

### Librerías requeridas

```{r setup, message=FALSE, warning=FALSE}
# paquetes ==========================================================
# manejo de datos
library(tidyverse)
# estadísticos descriptivos ponderados
library(matrixStats)
# definir como encuesta de diseño complejo
library(srvyr)
# paleta de colores
library(RColorBrewer)
# letter value plot
library(lvplot)
# regresión
library(modelr)
library(survey) # encuesta disenio complejo
# análisis de residuos
library(performance)
library(car)
library(stats)
library(nortest)
library(moments) # coeficiente asimetría
library(lmtest)
library(see)
# convertir a porcentaje dentro de mutate
library(scales) 
library(gt)
# mapas geográficos
library(sf)
library(rnaturalearth)
library(rnaturalearthdata)
library(rnaturalearthhires)
```

### Fuente de datos

```{r}
# importación =======================================================
# 3. sociodemográfica
sdem <- read_csv(
  "ENOE_SDEMT225.csv",
  col_types = cols(.default = col_character())
)

# 4. ocupación y empleo I
coe1 <- read_csv(
  "ENOE_COE1T225.csv",
  col_types = cols(.default = col_character())
)

# 5. ocupación y empleo II
coe2 <- read_csv(
  "ENOE_COE2T225.csv",
  col_types = cols(.default = col_character())
)
```

### Construcción de variables

```{r}
# construcción de variables =========================================
# grupos de edadd OECD(2019: 135)
sdem <- sdem %>%
  mutate(
    edad = as.integer(eda),
    edad_7g = case_when(
      between(edad, 0, 14) ~ "1",
      between(edad, 15, 24) ~ "2",
      between(edad, 25, 34) ~ "3",
      between(edad, 35, 44) ~ "4",
      between(edad, 45, 54) ~ "5",
      between(edad, 55, 64) ~ "6",
      between(edad, 65, 97) ~ "7",
      # edad no especificada mayores a 12 INEGI(2024:16)
      edad == "98" ~ "98",
      # edad no especificada menores a 12 INEGI(2024:16)
      edad == "99" ~ "99",
      # NA sin comillas para valores faltantes
      TRUE ~ NA
    )
  )

# carreras universitaria INEGI(2016: 13)
sdem <- sdem %>% 
  mutate(
    carrera1 = if_else(str_length(cs_p14_c) == 5, str_c("0", cs_p14_c), cs_p14_c),
    carrera2 = if_else(str_length(cs_p14_c) == 5, str_c("0", cs_p14_c), cs_p14_c),
    carrera3 = if_else(str_length(cs_p14_c) == 5, str_c("0", cs_p14_c), cs_p14_c)
  ) %>% 
  separate(
    carrera1,
    # campo amplio
    into = c("carrera1", "res"),
    sep = 2
  ) %>% 
  separate(
    carrera2,
    # campo específico
    into = c("carrera2", "res"),
    sep = 3
  ) %>% 
  separate(
    carrera3,
    # campo detallado
    into = c("carrera3", "res"),
    sep = 4
  ) %>% 
  select(-res)

# grupos ocupacionales INEGI(2019: 22)
coe1 <- coe1 %>% 
  mutate(
    ocupacion1 = p3,
    ocupacion2 = p3,
    ocupacion3 = p3
  ) %>% 
  separate(
    ocupacion1, 
    into = c("ocupacion1", "res"),
    sep = 1
  ) %>% 
  separate(
    ocupacion2,
    into = c("ocupacion2", "res"),
    sep = 2
  ) %>% 
  separate(
    ocupacion3,
    into = c("ocupacion3", "res"),
    sep = 3
  ) %>%
  select(-res)
```

#### Creación de tablas

```{r}
# creación de tablas ================================================
# población de 12 y más para unir sdem y coe INEGI(2023:9)
pob_12ymas <- sdem %>% 
  filter(
  r_def == "0",
  c_res != "2",
  between(edad, 12, 98)
  )

# nrow(pob_12ymas)
# nrow(coe1)

# población total INEGI(2023:21)
pob_total <- sdem %>% 
  filter(
    r_def == "0",
    # es igual a (c_res == "1" | c_res == "3")
    c_res != "2"
  )

# población de 12 y más para unir sdem y coe INEGI(2023:9)
pob_12ymas <- sdem %>% 
  filter(
  r_def == "0",
  c_res != "2",
  between(edad, 12, 98)
  )

# unión de sdem y coe INEGI(2023:9)
completo <- pob_12ymas %>%
  full_join(coe1, by = c("tipo", "mes_cal", "cd_a", "ent", "con", "v_sel", "n_hog", "h_mud", "n_ren")) %>%
  full_join(coe2, by = c("tipo", "mes_cal", "cd_a", "ent", "con", "v_sel", "n_hog", "h_mud", "n_ren"))

# población de 15 años y más INEGI(2023:21)
pob_15ymas <- completo %>% 
  filter(
    r_def.x == "0",
    c_res != "2",
    between(edad, 15, 98)
  )

# INEGI(2023: 21)
ocupada <- pob_15ymas %>% 
  filter(clase2 == 1)

# INEGI(2023: 25)
desocupada <- pob_15ymas %>% 
  filter(clase2 == 2)

# INEGI(2023: 26)
pnea <- pob_15ymas %>% 
  filter(clase1 == 2)
```

### Segmentación

```{r}
# segmentación ======================================================
ocupada <- ocupada %>% mutate(
  # edad
  edad = as.integer(eda),
  # años de estudios
  anios_estudios = as.integer(anios_esc),
  # 99 pasa a NA para evitar 99 - edu_req
  anios_estudios = if_else(anios_estudios != 99, anios_estudios, NA),
  # grado escolar
  escolaridad = as.integer(cs_p13_1),
  # 99 pasa a NA para evitar 99 - edu_req
  escolaridad = if_else(escolaridad != 99, escolaridad, NA),
  # ponderador trimestral
  fac_tri = as.double(fac_tri),
  # ingreso mensual
  ingreso_mensual = as.double(ingocup),
  # 0 pasa a NA ya que 0==NA en p6b2
  ingreso_mensual = if_else(ingreso_mensual != 0, ingreso_mensual, NA),
  # promedio de ingreso por hora
  ingreso_hora = as.double(ing_x_hrs),
  # 0 pasa a NA ya que 0==NA en p6b2 y en dur9c == 1 & 9
  ingreso_hora = if_else(ingreso_hora != 0, ingreso_hora, NA)
)
```

#### Eliminación de variables duplicadas

```{r}
ocupada <- ocupada %>% 
  select(-contains(".x"), -contains(".y"))

# ncol(ocupada)
```

### Método objetivo

```{r}
# método: objetivo --------------------------------------------------
# con el grupo división INEGI(2020: 22)
educacion_req_objetivo <- ocupada %>% 
  group_by(ocupacion1) %>% 
  summarise(total = sum(fac_tri)) %>% 
  mutate(
    objetivo_min = case_when(
      ocupacion1 == 1 ~ 5,
      ocupacion1 == 2 ~ 5,
      ocupacion1 == 3 ~ 3,
      ocupacion1 == 4 ~ 3,
      ocupacion1 == 5 ~ 3,
      ocupacion1 == 6 ~ 3,
      ocupacion1 == 7 ~ 3,
      ocupacion1 == 8 ~ 3,
      ocupacion1 == 9 ~ 2,
      TRUE ~ NA
    ),
    objetivo_max = case_when(
      ocupacion1 == 1 ~ 9,
      ocupacion1 == 2 ~ 9,
      ocupacion1 == 3 ~ 4,
      ocupacion1 == 4 ~ 4,
      ocupacion1 == 5 ~ 4,
      ocupacion1 == 6 ~ 4,
      ocupacion1 == 7 ~ 4,
      ocupacion1 == 8 ~ 4,
      ocupacion1 == 9 ~ 2,
      TRUE ~ NA
    )
  ) %>% 
  select(-total)

# comprobación
educacion_req_objetivo
```

### Determinación de la incidencia

#### Objetivo

```{r}
# desajuste educativo con el método objetivo
objetivo <- ocupada %>% left_join(educacion_req_objetivo, by = "ocupacion1") %>%  
  mutate(
    desajuste_educativo = case_when(
      # required
      between(escolaridad, objetivo_min, objetivo_max) ~ 0,
      # over
      escolaridad > objetivo_max ~ 1,
      # under
      escolaridad < objetivo_min ~ 2,
      TRUE ~ NA
    ),
    # variables binarias
    over_obj = if_else(escolaridad > objetivo_max, 1, 0),
    required_obj = if_else(between(escolaridad, objetivo_min, objetivo_max), 1, 0),
    under_obj = if_else(escolaridad < objetivo_min, 1, 0)
    # variables de años de sobre o infra
    # objetivo: no se puede obtener ya que son grados y están en intervalos
  )
```


### Efecto salarial

#### Construcción de las demás variables explicativas

```{r}
# otras variables explicativas ======================================

# objetivo ------------------------------------------------
objetivo <- objetivo %>% 
  mutate(
    # horas trabajadas
    # 999 indica no específicado, se convierte a NA INEGI(2024:81)
    horas_lab = if_else(p5b_thrs != 999, p5b_thrs, NA),
    horas_lab = as.double(horas_lab),
    # experiencia laboral potencial
    # si es <= 0, se convierte a NA; no afecta al grupo de jóvenes
    # si edad == 98, se convierte a NA
    # experiencia = edadd - años estudios - 6 
    # Zamudio e Islas(1999) y Mincer(1974)
    exper = edad - anios_estudios - 6,
    exper = if_else(exper > 0 & edad != 98, exper, NA),
    # experiencia ^ 2 para que el ingreso tenga una forma de U
    exper2 = exper ** 2,
    # género == 1 si es mujer
    mujer = if_else(sex == 2, 1, 0),
    # estado civil == 1 si es casada
    casada = if_else(e_con == 5, 1, 0),
    # situación de hogar == 1 si es jefe INEGI(2020:37)
    jefe_hogar = if_else(par_c == 101, 1, 0),
    # variables dicotómicas para los grupos ocupacionales
    # grupo de referencia: 9 INEGI(2020: 27)
    func_dir_jefes = if_else(ocupacion1 == 1, 1, 0),
    prof_tecnicos = if_else(ocupacion1 == 2, 1, 0),
    aux_admin = if_else(ocupacion1 == 3, 1, 0),
    comerc_ventas = if_else(ocupacion1 == 4, 1, 0),
    serv_vig = if_else(ocupacion1 == 5, 1, 0),
    agric_gan_for = if_else(ocupacion1 == 6, 1, 0),
    art_constr = if_else(ocupacion1 == 7, 1, 0),
    maq_ens = if_else(ocupacion1 == 8, 1, 0),
    elementales = if_else(ocupacion1 == 9, 1, 0),
    # variables dicotómicas para campos educativos
    # grupo base: servicios (INEGI, 2016:13)
    # educacion = if_else(carrera1 == "01", 1, 0),
    # artes_hum = if_else(carrera1 == "02", 1, 0),
    # sociales_der = if_else(carrera1 == "03", 1, 0),
    # admin_neg = if_else(carrera1 == "04", 1, 0),
    # nat_mat_est = if_else(carrera1 == "05", 1, 0),
    # tic = if_else(carrera1 == "06", 1, 0),
    # ing_manf_constr = if_else(carrera1 == "07", 1, 0),
    # agro_veterinaria = if_else(carrera1 == "08", 1, 0),
    # salud = if_else(carrera1 == "09", 1, 0),
    # servicios = if_else(carrera1 == "10", 1, 0)
  )
```

Tabla

```{r}
# objetivo ------------------------------------------------
jov_prof <- objetivo %>% 
  # Se considera normal, carrera técnica, licenciatura, maestría y doctorado
  # Edad 25 a 34 anios
  # Hayan reportado su ingreso mensual
  filter(between(escolaridad, 5, 9) & edad_7g == 3 & !is.na(ingreso_mensual))

# tamanio de la muestra
jov_prof %>% 
  summarise(
    n = n(),
    tot = sum(fac_tri)
  )
```

Efecto salarial

```{r}
# prof_tecnicos, required_obj y under _obj no significativos
modelo_obj <- lm(log(ingreso_mensual) ~ anios_estudios + over_obj + exper + exper2 + log(horas_lab) + mujer + casada + jefe_hogar + func_dir_jefes + prof_tecnicos + aux_admin + comerc_ventas + serv_vig + agric_gan_for + art_constr + maq_ens, data = jov_prof)

summary.lm(modelo_obj)
```

Se revisa variables dummies de ocupaciones

```{r}
# jov_prof %>% 
#   select(over_obj, func_dir_jefes, prof_tecnicos, aux_admin, comerc_ventas, serv_vig, agric_gan_for, art_constr, maq_ens)
```

Todas están bien construidas. Al revisar la explicación de Chat GPT <https://chatgpt.com/s/t_692773f890788191b00b80fe6904c256> puede que una ocupación esté colineada a otra variable especificada en el modelo:

"Es casi seguro que:

prof_tecnicos está perfectamente colineada con alguna dummy de desajuste educativo (sobre/infr/ajustado) o con otra variable ocupacional.

Ejemplo típico:

Si en tu base todos los “profesionistas y técnicos” están en categorías donde nunca hay infra ni sobreeducación (o siempre hay), entonces prof_tecnicos = 1 se convierte en:

```
prof_tecnicos = 1 - otrasDummies
```
R lo detecta y la elimina"

Pero, ¿por qué puede suceder? Una explicación plausible la encuentro a partir del método objetivo. Recordemos que el método objetivo se construyó con base en ILO. En términos generales, con este método se observa que los individuos que se encuentren en ocupaciones que no sean directores y jefes, y profesionistas y técnicos estarán por defecto sobrecalificados por lo que al incluir una variable dummy que contenga la sobrecalificación ($OVER = 1$, si está sobrecalificado) puede duplicar el efecto por ocupación. De acuerdo a Chat GPT, se valida qué variables están colineadas de la siguiente forma:

```{r}
performance::check_collinearity(modelo_obj)
```

Según Chat GPT, <https://chatgpt.com/s/t_69601ebbec3c819192b1ab2c6035e070> el problema se presenta en la siguiente leyenda

```
Model matrix is rank deficient. VIFs may not be sensible.
```

Debido a que una variable fue eliminada, cuestión señalada al momento de mostrar los resultados de la regresión. En línea con CHAT GPT, se me ocurren las siguientes especificaciones:

1. Eliminar las variables dummies de las ocupaciones y añadir variable de educación requerida
2. Eliminar variable dummy de sobrecalificación y considerar variables dummies de ocupaciones
3. Agrupar las ocupaciones a dos tipos: requieren estudios de nivel superior y no requieren estudios de nivel superior.

Se hará la regresión de cada especificación:

Especificación 1

```{r}
modelo1 <- lm(log(ingreso_mensual) ~ anios_estudios + over_obj + required_obj + exper + exper2 + log(horas_lab) + mujer + casada + jefe_hogar, data = jov_prof)

summary.lm(modelo1)
```

Vuelve arrojar error, quizá porque `required_obj` está colineada a `anios_estudios`

```{r}
# performance::check_collinearity(modelo1)
```

Se elimina `required_obj` de la especificación 1

```{r}
modelo1 <- lm(log(ingreso_mensual) ~ anios_estudios + over_obj + exper + exper2 + log(horas_lab) + mujer + casada + jefe_hogar, data = jov_prof)

summary.lm(modelo1)
```

Con respecto a la especificación original, `modelo_obj` en este el R^2 es menor y el coeficiente de `over_obj` es menor.

Especificación 2:

```{r}
modelo2 <- lm(log(ingreso_mensual) ~ anios_estudios + exper + exper2 + log(horas_lab) + mujer + casada + jefe_hogar + func_dir_jefes + aux_admin + comerc_ventas + serv_vig + agric_gan_for + art_constr + maq_ens + elementales, data = jov_prof)

summary.lm(modelo2)
```

En este caso, el R^2 es igual que en la especificación original y se muestra la pérdida salarial entre distintas ocupaciones. 

Especificación 3

Se construye las variables. Recordemos que las únicas ocupaciones que requieren estudios de nivel superior son: 

1. Funcionarios, directores y jefes 
2. Profesionistas y técnicos 

Las demás (del 3 al 9) no.

```{r}
df <- jov_prof %>% 
  mutate(
    ocupacion1 = as.integer(ocupacion1),
    # ocupaciones: requieren estudios superior o no
    ocu_edu_sup = if_else(between(ocupacion1, 1, 2), 1, 0),
    ocu_edu_no_sup = if_else(between(ocupacion1, 3, 9), 1, 0)
  )

# df %>% 
#   select(contains("ocu_edu"))
```

Se realiza la regresión, el grupo base será ocupaciones que requieren estudios de nivel superior `ocu_edu_sup`

```{r}
modelo3 <- lm(log(ingreso_mensual) ~ anios_estudios + ocu_edu_no_sup + exper + exper2 + log(horas_lab) + mujer + casada + jefe_hogar, data = df)

summary.lm(modelo3)
```

Los resultados son similares a la especificación 1 `modelo1`. Por lo que para la tesis se propone lo siguiente: 

1. Mostrar regresión de la especificación 1
2. Mostrar regresión de la especificación 2

Recuerda señalar el por qué.


Efecto salarial general

```{r}
objetivo2 <- objetivo %>% 
  filter(!is.na(ingreso_mensual))

# objetivo2
```

La variable `under_obj` resulta no significativo

```{r}
modelo_general <- lm(log(ingreso_mensual) ~ anios_estudios + over_obj + exper + exper2 + log(horas_lab) + mujer + casada + jefe_hogar + func_dir_jefes + prof_tecnicos + aux_admin + comerc_ventas + serv_vig + agric_gan_for + art_constr + maq_ens, data = objetivo2)

summary.lm(modelo_general)
```

NOTA: las variables dicotómicas relacionadas a las carreras educativas resultaron no significativas, véase obsidian 26-01-08
