---
title: "Tesis escritura anexo"
output:
  word_document: default
  html_document: default
bibliography: references.bib
---

# Anexo

## 2. Metodología

### Librerías requeridas

```{r setup, message=FALSE, warning=FALSE}
# paquetes ==========================================================
# manejo de datos
library(tidyverse)
# estadísticos descriptivos ponderados
library(matrixStats)
# definir como encuesta de diseño complejo
library(srvyr)
# paleta de colores
library(RColorBrewer)
# letter value plot
library(lvplot)
# regresión
library(modelr)
library(survey) # encuesta disenio complejo
# análisis de residuos
library(performance)
library(car)
library(stats)
library(nortest)
library(moments) # coeficiente asimetría
library(lmtest)
library(see)
library(sandwich)
# convertir a porcentaje dentro de mutate
library(scales) 
library(gt)
# mapas geográficos
library(sf)
library(rnaturalearth)
library(rnaturalearthdata)
library(rnaturalearthhires)
```

### Fuente de datos

```{r}
# importación =======================================================
# 3. sociodemográfica
sdem <- read_csv(
  "ENOE_SDEMT225.csv",
  col_types = cols(.default = col_character())
)

# 4. ocupación y empleo I
coe1 <- read_csv(
  "ENOE_COE1T225.csv",
  col_types = cols(.default = col_character())
)

# 5. ocupación y empleo II
coe2 <- read_csv(
  "ENOE_COE2T225.csv",
  col_types = cols(.default = col_character())
)
```

### Construcción de variables

```{r}
# construcción de variables =========================================
# grupos de edadd OECD(2019: 135)
sdem <- sdem %>%
  mutate(
    edad = as.integer(eda),
    edad_7g = case_when(
      between(edad, 0, 14) ~ "1",
      between(edad, 15, 24) ~ "2",
      between(edad, 25, 34) ~ "3",
      between(edad, 35, 44) ~ "4",
      between(edad, 45, 54) ~ "5",
      between(edad, 55, 64) ~ "6",
      between(edad, 65, 97) ~ "7",
      # edad no especificada mayores a 12 INEGI(2024:16)
      edad == "98" ~ "98",
      # edad no especificada menores a 12 INEGI(2024:16)
      edad == "99" ~ "99",
      # NA sin comillas para valores faltantes
      TRUE ~ NA
    )
  )

# carreras universitaria INEGI(2016: 13)
sdem <- sdem %>% 
  mutate(
    carrera1 = if_else(str_length(cs_p14_c) == 5, str_c("0", cs_p14_c), cs_p14_c),
    carrera2 = if_else(str_length(cs_p14_c) == 5, str_c("0", cs_p14_c), cs_p14_c),
    carrera3 = if_else(str_length(cs_p14_c) == 5, str_c("0", cs_p14_c), cs_p14_c)
  ) %>% 
  separate(
    carrera1,
    # campo amplio
    into = c("carrera1", "res"),
    sep = 2
  ) %>% 
  separate(
    carrera2,
    # campo específico
    into = c("carrera2", "res"),
    sep = 3
  ) %>% 
  separate(
    carrera3,
    # campo detallado
    into = c("carrera3", "res"),
    sep = 4
  ) %>% 
  select(-res)

# grupos ocupacionales INEGI(2019: 22)
coe1 <- coe1 %>% 
  mutate(
    ocupacion1 = p3,
    ocupacion2 = p3,
    ocupacion3 = p3
  ) %>% 
  separate(
    ocupacion1, 
    into = c("ocupacion1", "res"),
    sep = 1
  ) %>% 
  separate(
    ocupacion2,
    into = c("ocupacion2", "res"),
    sep = 2
  ) %>% 
  separate(
    ocupacion3,
    into = c("ocupacion3", "res"),
    sep = 3
  ) %>%
  select(-res)
```

#### Creación de tablas

```{r}
# creación de tablas ================================================
# población de 12 y más para unir sdem y coe INEGI(2023:9)
pob_12ymas <- sdem %>% 
  filter(
  r_def == "0",
  c_res != "2",
  between(edad, 12, 98)
  )

# nrow(pob_12ymas)
# nrow(coe1)

# población total INEGI(2023:21)
pob_total <- sdem %>% 
  filter(
    r_def == "0",
    # es igual a (c_res == "1" | c_res == "3")
    c_res != "2"
  )

# población de 12 y más para unir sdem y coe INEGI(2023:9)
pob_12ymas <- sdem %>% 
  filter(
  r_def == "0",
  c_res != "2",
  between(edad, 12, 98)
  )

# unión de sdem y coe INEGI(2023:9)
completo <- pob_12ymas %>%
  full_join(coe1, by = c("tipo", "mes_cal", "cd_a", "ent", "con", "v_sel", "n_hog", "h_mud", "n_ren")) %>%
  full_join(coe2, by = c("tipo", "mes_cal", "cd_a", "ent", "con", "v_sel", "n_hog", "h_mud", "n_ren"))

# población de 15 años y más INEGI(2023:21)
pob_15ymas <- completo %>% 
  filter(
    r_def.x == "0",
    c_res != "2",
    between(edad, 15, 98)
  )

# INEGI(2023: 21)
ocupada <- pob_15ymas %>% 
  filter(clase2 == 1)

# INEGI(2023: 25)
desocupada <- pob_15ymas %>% 
  filter(clase2 == 2)

# INEGI(2023: 26)
pnea <- pob_15ymas %>% 
  filter(clase1 == 2)
```

### Segmentación

```{r}
# segmentación ======================================================
ocupada <- ocupada %>% mutate(
  # edad
  edad = as.integer(eda),
  # años de estudios
  anios_estudios = as.integer(anios_esc),
  # 99 pasa a NA para evitar 99 - edu_req
  anios_estudios = if_else(anios_estudios != 99, anios_estudios, NA),
  # grado escolar
  escolaridad = as.integer(cs_p13_1),
  # 99 pasa a NA para evitar 99 - edu_req
  escolaridad = if_else(escolaridad != 99, escolaridad, NA),
  # ponderador trimestral
  fac_tri = as.double(fac_tri),
  # ingreso mensual
  ingreso_mensual = as.double(ingocup),
  # 0 pasa a NA ya que 0==NA en p6b2
  ingreso_mensual = if_else(ingreso_mensual != 0, ingreso_mensual, NA),
  # promedio de ingreso por hora
  ingreso_hora = as.double(ing_x_hrs),
  # 0 pasa a NA ya que 0==NA en p6b2 y en dur9c == 1 & 9
  ingreso_hora = if_else(ingreso_hora != 0, ingreso_hora, NA)
)
```

#### Eliminación de variables duplicadas

```{r}
ocupada <- ocupada %>% 
  select(-contains(".x"), -contains(".y"))

# ncol(ocupada)
```

### Método objetivo

```{r}
# método: objetivo --------------------------------------------------
# con el grupo división INEGI(2020: 22)
educacion_req_objetivo <- ocupada %>% 
  group_by(ocupacion1) %>% 
  summarise(total = sum(fac_tri)) %>% 
  mutate(
    objetivo_min = case_when(
      ocupacion1 == 1 ~ 5,
      ocupacion1 == 2 ~ 5,
      ocupacion1 == 3 ~ 3,
      ocupacion1 == 4 ~ 3,
      ocupacion1 == 5 ~ 3,
      ocupacion1 == 6 ~ 3,
      ocupacion1 == 7 ~ 3,
      ocupacion1 == 8 ~ 3,
      ocupacion1 == 9 ~ 2,
      TRUE ~ NA
    ),
    objetivo_max = case_when(
      ocupacion1 == 1 ~ 9,
      ocupacion1 == 2 ~ 9,
      ocupacion1 == 3 ~ 4,
      ocupacion1 == 4 ~ 4,
      ocupacion1 == 5 ~ 4,
      ocupacion1 == 6 ~ 4,
      ocupacion1 == 7 ~ 4,
      ocupacion1 == 8 ~ 4,
      ocupacion1 == 9 ~ 2,
      TRUE ~ NA
    )
  ) %>% 
  select(-total)

# comprobación
# educacion_req_objetivo
```

### Determinación de la incidencia

#### Objetivo

```{r}
# desajuste educativo con el método objetivo
objetivo <- ocupada %>% left_join(educacion_req_objetivo, by = "ocupacion1") %>%  
  mutate(
    desajuste_educativo = case_when(
      # required
      between(escolaridad, objetivo_min, objetivo_max) ~ 0,
      # over
      escolaridad > objetivo_max ~ 1,
      # under
      escolaridad < objetivo_min ~ 2,
      TRUE ~ NA
    ),
    # variables binarias
    over_obj = if_else(escolaridad > objetivo_max, 1, 0),
    required_obj = if_else(between(escolaridad, objetivo_min, objetivo_max), 1, 0),
    under_obj = if_else(escolaridad < objetivo_min, 1, 0)
    # variables de años de sobre o infra
    # objetivo: no se puede obtener ya que son grados y están en intervalos
  )
```


### Efecto salarial

#### Construcción de las demás variables explicativas

```{r}
# otras variables explicativas ======================================

# objetivo ------------------------------------------------
objetivo <- objetivo %>% 
  mutate(
    # horas trabajadas
    # 999 indica no específicado, se convierte a NA INEGI(2024:81)
    horas_lab = if_else(p5b_thrs != 999, p5b_thrs, NA),
    horas_lab = as.double(horas_lab),
    # experiencia laboral potencial
    # si es <= 0, se convierte a NA; no afecta al grupo de jóvenes
    # si edad == 98, se convierte a NA
    # experiencia = edadd - años estudios - 6 
    # Zamudio e Islas(1999) y Mincer(1974)
    exper = edad - anios_estudios - 6,
    exper = if_else(exper > 0 & edad != 98, exper, NA),
    # experiencia ^ 2 para que el ingreso tenga una forma de U
    exper2 = exper ** 2,
    # género == 1 si es mujer
    mujer = if_else(sex == 2, 1, 0),
    # estado civil == 1 si es casada
    casada = if_else(e_con == 5, 1, 0),
    # situación de hogar == 1 si es jefe INEGI(2020:37)
    jefe_hogar = if_else(par_c == 101, 1, 0),
    # variables dicotómicas para los grupos ocupacionales
    # grupo de referencia: 9 INEGI(2020: 27)
    func_dir_jefes = if_else(ocupacion1 == 1, 1, 0),
    prof_tecnicos = if_else(ocupacion1 == 2, 1, 0),
    aux_admin = if_else(ocupacion1 == 3, 1, 0),
    comerc_ventas = if_else(ocupacion1 == 4, 1, 0),
    serv_vig = if_else(ocupacion1 == 5, 1, 0),
    agric_gan_for = if_else(ocupacion1 == 6, 1, 0),
    art_constr = if_else(ocupacion1 == 7, 1, 0),
    maq_ens = if_else(ocupacion1 == 8, 1, 0),
    elementales = if_else(ocupacion1 == 9, 1, 0),
    # variables dicotómicas para campos educativos
    # grupo base: servicios (INEGI, 2016:13)
    # educacion = if_else(carrera1 == "01", 1, 0),
    # artes_hum = if_else(carrera1 == "02", 1, 0),
    # sociales_der = if_else(carrera1 == "03", 1, 0),
    # admin_neg = if_else(carrera1 == "04", 1, 0),
    # nat_mat_est = if_else(carrera1 == "05", 1, 0),
    # tic = if_else(carrera1 == "06", 1, 0),
    # ing_manf_constr = if_else(carrera1 == "07", 1, 0),
    # agro_veterinaria = if_else(carrera1 == "08", 1, 0),
    # salud = if_else(carrera1 == "09", 1, 0),
    # servicios = if_else(carrera1 == "10", 1, 0)
  )
```

Tabla

```{r}
# objetivo ------------------------------------------------
jovenes <- objetivo %>% 
  # Se considera normal, carrera técnica, licenciatura, maestría y doctorado
  # Edad 25 a 34 anios
  # Hayan reportado su ingreso mensual
  filter(between(escolaridad, 5, 9) & edad_7g == 3 & !is.na(ingreso_mensual))

# tamanio de la muestra
# jovenes %>% 
#   summarise(
#     n = n(),
#     tot = sum(fac_tri)
#   )
```

## 3. Resultados

### Efecto salarial

Especificación 1

```{r}
modelo1 <- lm(log(ingreso_mensual) ~ anios_estudios + over_obj + exper + exper2 + log(horas_lab) + mujer + casada + jefe_hogar, data = jovenes)

summary.lm(modelo1)
```

Especificación 2

```{r}
modelo2 <- lm(log(ingreso_mensual) ~ anios_estudios + exper + exper2 + log(horas_lab) + mujer + casada + jefe_hogar + func_dir_jefes + aux_admin + comerc_ventas + serv_vig + agric_gan_for + art_constr + maq_ens + elementales, data = jovenes)

summary.lm(modelo2)
```

### Análisis de residuos

#### Gráficas

Especificación 1

```{r}
# grDevices::png(
#   filename = "analisis_residuos.png",
#   width = 17,
#   height = 10,
#   units = "cm"
# )

par(mfrow = c(2, 2))
plot(modelo1)

# dev.off()
```

Especificación 2

```{r}
par(mfrow = c(2, 2))
plot(modelo2)
```

Test estadísticos

Especificación 1 

```{r}
# media igual a cero
mean(modelo1$residuals)
moments::skewness(resid(modelo1)) # sesgo
moments::kurtosis(resid(modelo1)) # curtosis

# normalidad
# nortest::sf.test(residuals(modelo1))
nortest::ad.test(residuals(modelo1))
jarque.test(residuals(modelo1))

# homocedasticidad
lmtest::bptest(modelo1)
ncvTest(modelo1)

# no autocorrelación
dwtest(modelo1)
```

Modelo 2

```{r}
# media igual a cero
mean(modelo2$residuals)
moments::skewness(resid(modelo2)) # sesgo
moments::kurtosis(resid(modelo2)) # curtosis

# normalidad
# nortest::sf.test(residuals(modelo2))
nortest::ad.test(residuals(modelo2))
jarque.test(residuals(modelo2))

# homocedasticidad
lmtest::bptest(modelo2)
ncvTest(modelo2)

# no autocorrelación
dwtest(modelo2)
```

Distribución de residuos

```{r}
# modelo 1
hist(modelo1$residuals, prob = TRUE)
lines(density(modelo1$residuals))

# modelo 2
hist(modelo2$residuals, prob = TRUE)
lines(density(modelo2$residuals))
```

Errores estándar robustos

```{r}
# modelo 1
lmtest::coeftest(modelo1, vcov = vcovHC(modelo1, type = "HC1"))


# modelo 2
coeftest(modelo2, vcov = vcovHC(modelo2, type = "HC1"))
```

Encuesta de diseño complejo

Se define tabla como encuesta de diseño complejo

```{r}
# General -------------------------------
objetivo_edc <- svydesign(
  ids = ~upm,
  strata = ~est,
  weights = ~fac_tri,
  nest = TRUE,
  data = objetivo
)

# jóvenes -------------------------------
# fuera de tidyverse
jovenes_edc <- svydesign(
  ids = ~upm,
  strata = ~est,
  weights = ~fac_tri,
  nest = TRUE,
  data = jovenes
)

# jovenes_edc

# dentro de tidyverse
# jovenes_edc <- jovenes %>% 
#   as_survey_design(
#     ids = upm,
#     strata = est,
#     weights = fac_tri,
#     nest = TRUE
#   )
```

Se realiza regresión

Modelo general

```{r}
modelo_edc <- svyglm(log(ingreso_mensual) ~ anios_estudios + over_obj + exper + exper2 + log(horas_lab) + mujer + casada + jefe_hogar + func_dir_jefes + prof_tecnicos + aux_admin + comerc_ventas + serv_vig + agric_gan_for + art_constr + maq_ens, design = objetivo_edc)

summary(modelo_edc)
```

Modelo 1

```{r}
modelo1_edc <- svyglm(log(ingreso_mensual) ~ anios_estudios + over_obj + exper + exper2 + log(horas_lab) + mujer + casada + jefe_hogar, design = jovenes_edc)

summary(modelo1_edc)
```


Modelo 2

```{r}
modelo2_edc <- svyglm(log(ingreso_mensual) ~ anios_estudios + exper + exper2 + log(horas_lab) + mujer + casada + jefe_hogar + func_dir_jefes + aux_admin + comerc_ventas + serv_vig + agric_gan_for + art_constr + maq_ens + elementales, design = jovenes_edc)

summary(modelo2_edc)
```

