---
title: "Indicadores_ENOE 3"
output: html_document
bibliography: references.bib
---

# 2. Metodología

## Librerías

```{r setup, message=FALSE, warning=FALSE}
# paquetes ==========================================================
# manejo de datos
library(tidyverse)
# estadísticos descriptivos ponderados
library(matrixStats)
# definir como encuesta de diseño complejo
library(srvyr)
# paleta de colores p. 422
library(RColorBrewer)
# letter value plot p. 99 (inglés)
library(lvplot)
# regresión
library(modelr)
# análisis de residuos
library(performance)
library(car)
library(stats)
library(nortest)
# también para coeficiente asimetría
library(moments) 
library(lmtest)
library(see)
```

## Fuente de datos

```{r}
# importación =======================================================
# 3. sociodemográfica
sdem <- read_csv(
  "enoet22025/ENOE_SDEMT225.csv",
  col_types = cols(.default = col_character())
)
```

## Construcción de variables

```{r}
# construcción de variables =========================================
# grupos de edadd OECD(2019: 135)
sdem <- sdem %>%
  mutate(
    edad = as.integer(eda),
    edad_7g = case_when(
      between(edad, 0, 14) ~ "1",
      between(edad, 15, 24) ~ "2",
      between(edad, 25, 34) ~ "3",
      between(edad, 35, 44) ~ "4",
      between(edad, 45, 54) ~ "5",
      between(edad, 55, 64) ~ "6",
      between(edad, 65, 97) ~ "7",
      # edad no especificada mayores a 12 INEGI(2024:16)
      edad == "98" ~ "98",
      # edad no especificada menores a 12 INEGI(2024:16)
      edad == "99" ~ "99",
      # NA sin comillas para valores faltantes
      TRUE ~ NA
    )
  )

# carreras universitaria INEGI(2016: 13)
sdem <- sdem %>% 
  mutate(
    carrera1 = if_else(str_length(cs_p14_c) == 5, str_c("0", cs_p14_c), cs_p14_c),
    carrera2 = if_else(str_length(cs_p14_c) == 5, str_c("0", cs_p14_c), cs_p14_c),
    carrera3 = if_else(str_length(cs_p14_c) == 5, str_c("0", cs_p14_c), cs_p14_c)
  ) %>% 
  separate(
    carrera1,
    # campo amplio
    into = c("carrera1", "res"),
    sep = 2
  ) %>% 
  separate(
    carrera2,
    # campo específico
    into = c("carrera2", "res"),
    sep = 3
  ) %>% 
  separate(
    carrera3,
    # campo detallado
    into = c("carrera3", "res"),
    sep = 4
  ) %>% 
  select(-res)
```

## Segmentación

```{r}
# segmentación ======================================================
sdem <- sdem %>% mutate(
  # edad
  edad = as.integer(eda),
  # años de estudios
  anios_estudios = as.integer(anios_esc),
  # 99 pasa a NA para evitar 99 - edu_req
  anios_estudios = if_else(anios_estudios != 99, anios_estudios, NA),
  # grado escolar
  escolaridad = as.integer(cs_p13_1),
  # 99 pasa a NA para evitar 99 - edu_req
  escolaridad = if_else(escolaridad != 99, escolaridad, NA),
  # ponderador trimestral
  fac_tri = as.double(fac_tri),
  # ingreso mensual
  ingreso_mensual = as.double(ingocup),
  # 0 pasa a NA ya que 0==NA en p6b2
  ingreso_mensual = if_else(ingreso_mensual != 0, ingreso_mensual, NA),
  # promedio de ingreso por hora
  ingreso_hora = as.double(ing_x_hrs),
  # 0 pasa a NA ya que 0==NA en p6b2 y en dur9c == 1 & 9
  ingreso_hora = if_else(ingreso_hora != 0, ingreso_hora, NA)
)
```

## Encuesta de diseño complejo

```{r}
sdem <- sdem %>% 
  as_survey_design(
    ids = upm,
    strata = est,
    weights = fac_tri,
    nest = TRUE
  )
```

## Creación de tablas

```{r}
# creación de tablas ================================================
# población de 12 y más para unir sdem y coe INEGI(2023:9)
pob_12ymas <- sdem %>% 
  filter(
  r_def == "0",
  c_res != "2",
  between(edad, 12, 98)
  )

# nrow(pob_12ymas)
# nrow(coe1)

# población total INEGI(2023:21)
pob_total <- sdem %>% 
  filter(
    r_def == "0",
    # es igual a (c_res == "1" | c_res == "3")
    c_res != "2"
  )

# población de 12 y más para unir sdem y coe INEGI(2023:9)
pob_12ymas <- sdem %>% 
  filter(
  r_def == "0",
  c_res != "2",
  between(edad, 12, 98)
  )

# población de 15 años y más INEGI(2023:21)
pob_15ymas <- pob_12ymas %>% 
  filter(
    r_def == "0",
    c_res != "2",
    between(edad, 15, 98)
  )

# INEGI(2023: 21)
ocupada <- pob_15ymas %>% 
  filter(clase2 == 1)

# INEGI(2023: 25)
desocupada <- pob_15ymas %>% 
  filter(clase2 == 2)

# INEGI(2023: 26)
pnea <- pob_15ymas %>% 
  filter(clase1 == 2)
```

# 3. Resultados

## Indicadores estratégicos

Población total por grupos de edad
```{r}
pob_total %>% 
  group_by(edad_7g) %>% 
  summarise(
    n = n(),
    tot = sum(fac_tri)
  )
```

Jóvenes 

```{r}
# se crea tabla 
jovenes <- pob_15ymas %>% 
  filter(edad_7g == "3")
```

PEA y PNEA

```{r}
jovenes %>% 
  group_by(clase1) %>% 
  summarise(n = n(), tot = sum(fac_tri)) %>% 
  mutate(prop = tot / sum(tot))
```

Clase 2

```{r}
jovenes %>% 
  group_by(clase1, clase2) %>% 
  summarise(n = n(), tot = sum(fac_tri)) %>% 
  mutate(prop = tot / sum(tot))
```

JÓVENES OCUPADOS

Tabla

```{r}
jovenes_ocu <- jovenes %>% 
  filter(clase2 == "1")
```

Posición ocupación

```{r}
jovenes_ocu %>% 
  group_by(pos_ocu) %>% 
  summarise(n = n(), tot = sum(fac_tri)) %>% 
  mutate(prop = tot / sum(tot))
```

Tipo remuneración

```{r}
jovenes_ocu %>% 
  group_by(remune2c) %>% 
  summarise(n = n(), tot = sum(fac_tri)) %>% 
  mutate(prop = tot / sum(tot))
```

Sector actividad económica

```{r}
jovenes_ocu %>% 
  group_by(rama_est1, rama_est2) %>% 
  summarise(n = n(), tot = sum(fac_tri)) %>% 
  mutate(prop = tot / sum(tot))
```

Nivel ingresos

```{r}
jovenes_ocu %>% 
  group_by(ing7c) %>% 
  summarise(n = n(), tot = sum(fac_tri)) %>% 
  mutate(prop = tot / sum(tot))
```

Duración jornada

```{r}
jovenes_ocu %>% 
  group_by(dur_est) %>% 
  summarise(n = n(), tot = sum(fac_tri)) %>% 
  mutate(prop = tot / sum(tot))
```

Condiciones acceso a salud


```{r}
jovenes_ocu %>% 
  group_by(seg_soc) %>% 
  summarise(n = n(), tot = sum(fac_tri)) %>% 
  mutate(prop = tot / sum(tot))
```

Ámbito y tamaño de unidad económica

```{r}
jovenes_ocu %>% 
  group_by(ambito1, ambito2) %>% 
  summarise(n = n(), tot = sum(fac_tri)) %>% 
  mutate(prop = tot / sum(tot))
```
  
Condición informalidad

```{r}
jovenes_ocu %>% 
  group_by(emp_ppal, tue_ppal) %>% 
  summarise(n = n(), tot = sum(fac_tri)) %>% 
  mutate(prop = tot / sum(tot))
```

Nivel educativo

```{r}
jovenes_ocu %>% 
  group_by(escolaridad) %>% 
  summarise(n = n(), tot = sum(fac_tri)) %>% 
  mutate(prop = tot / sum(tot))
```

Campo educativo

```{r}
jovenes_ocu %>% 
  group_by(carrera1) %>% 
  summarise(n = n(), tot = sum(fac_tri)) %>% 
  mutate(prop = tot / sum(tot))
```

Ocupaciones

```{r}
# jovenes_ocu %>% 
#   group_by(ocupacion1) %>% 
#   summarise(n = n(), tot = sum(fac_tri)) %>% 
#   mutate(prop = tot / sum(tot))
```

```{r}
# subordinados <- pob_15ymas %>% 
#   filter(pos_ocu == 1)
# 
# subordinados %>% 
#   summarise(tot = sum(fac_tri))
# 
# subordinados %>% 
#   group_by(rama_est1, rama_est2) %>% 
#   summarise(tot = sum(fac_tri))
# 
# subordinados %>% 
#   group_by(ing7c) %>% 
#   summarise(tot = sum(fac_tri))
# 
# subordinados %>% 
#   group_by(dur_est) %>% 
#   summarise(tot = sum(fac_tri))
# 
# subordinados %>% 
#   group_by(seg_soc) %>% 
#   summarise(tot = sum(fac_tri))
# 
# subordinados %>% 
#   group_by(pre_asa) %>% 
#   summarise(tot = sum(fac_tri))
# 
# subordinados %>% 
#   group_by(tip_con) %>% 
#   summarise(tot = sum(fac_tri))
# 
# subordinados_no_agrop <- subordinados %>% 
#   filter(ambito1 != 1)
# 
# subordinados_no_agrop %>% 
#   summarise(tot = sum(fac_tri))
# 
# subordinados_no_agrop %>% 
#   group_by(ambito1, ambito2) %>% 
#   summarise(tot = sum(fac_tri))
# 
# subocupada <- pob_15ymas %>% 
#   filter(sub_o == 1)
# 
# subocupada %>% 
#   summarise(tot = sum(fac_tri))
# 
# subocupada %>% 
#   group_by(busqueda) %>% 
#   summarise(tot = sum(fac_tri))
# 
# subocupada %>% 
#   group_by(niv_ins) %>% 
#   summarise(tot = sum(fac_tri))
# 
# subocupada %>% 
#   group_by(pos_ocu, remune2c) %>% 
#   summarise(tot = sum(fac_tri))
# 
# subocupada %>% 
#   group_by(rama_est1, rama_est2) %>% 
#   summarise(tot = sum(fac_tri))
# 
# desocupada %>% 
#   summarise(tot = sum(fac_tri))
# 
# desocupada %>%
#   group_by(eda5c) %>%
#   summarise(tot = sum(fac_tri))
# 
# desocupada %>%
#   group_by(niv_ins) %>%
#   summarise(tot = sum(fac_tri))
# 
# desocupada %>%
#   group_by(d_ant_lab, d_cexp_est) %>%
#   summarise(tot = sum(fac_tri))
# 
# desocupada %>%
#   group_by(dur_des) %>%
#   summarise(tot = sum(fac_tri))
# 
# pnea %>% 
#   group_by(clase2, pnea_est) %>%
#   summarise(tot = sum(fac_tri))
```

Promedios

```{r}
# promedio <- pob_15ymas %>% 
#   filter(clase1 == 1 & between(edad, 15, 97))
# 
# promedio %>% 
#   summarise(
#     promedio = survey_mean(edad, vartype = NULL),
#     mediana = survey_median(edad, vartype = NULL)
#   )
# 
# promedio <- pob_15ymas %>% 
#   filter(clase1 == 1 & between(anios_estudios, 0, 24))
# 
# promedio %>% 
#   summarise(
#     promedio = survey_mean(anios_estudios, vartype = NULL),
#     mediana = survey_median(anios_estudios, vartype = NULL)
#   )
# 
# promedio <- pob_15ymas %>% 
#   mutate(hrsocup = as.integer(hrsocup)) %>% 
#   filter(clase2 == 1 & between(hrsocup, 1, 168))
# 
# promedio %>% 
#   summarise(
#     promedio = survey_mean(hrsocup, vartype = NULL),
#     mediana = survey_median(hrsocup, vartype = NULL)
#   )
# 
# promedio <- pob_15ymas %>% 
#   filter(clase2 == 1 & between(ingreso_hora, 1, 999998))
# 
# promedio %>% 
#   summarise(
#     promedio = survey_mean(ingreso_hora, vartype = NULL),
#     mediana = survey_median(ingreso_hora, vartype = NULL)
#   )
# 
# promedio <- pob_15ymas %>% 
#   filter(
#     clase2 == 1,
#     between(ingreso_hora, 1, 999998)
#     # remune2c == 2
#   )
# 
# promedio %>% 
#   summarise(
#     promedio = survey_mean(ingreso_hora, vartype = NULL),
#     mediana = survey_median(ingreso_hora, vartype = NULL)
#   )
```

Tasas

```{r}
# pob_15ymas %>% 
#   filter(clase1 == 1) %>% 
#   summarise(tot = survey_total(vartype = NULL))
# 
# pob_15ymas %>% 
#   summarise(tot = survey_total(vartype = NULL))
# 
# (tp <- 61065005 / 102615200)
# 
# desocupada %>% 
#   summarise(tot = survey_total(vartype = NULL))
# 
# (td <- 1624245 / 61065005)
# 
# pob_15ymas %>% 
#   filter(dur9c == 2) %>% 
#   summarise(tot = survey_total(vartype = NULL))
# 
# (topd <- (1624245 + 3918033) / 61065005)
# 
# pob_15ymas %>% 
#   filter(tpg_p8a == 1) %>% 
#   summarise(tot = survey_total(vartype = NULL))
# 
# (tpg <- (1624245 + 1759267) / 61065005)
# 
# ocupada %>% 
#   summarise(tot = survey_total(vartype = NULL))
# 
# pob_15ymas %>% 
#   filter(remune2c == 1) %>% 
#   summarise(tot = survey_total(vartype = NULL))
# 
# (tta <- 39448618 / 59440760)
# 
# subocupada %>% 
#   summarise(tot = survey_total(vartype = NULL))
# 
# (tsub <- 4288800 / 59440760)
# 
# pob_15ymas %>% 
#   filter(tcco != 0) %>% 
#   summarise(tot = survey_total(vartype = NULL))
# 
# (tcco <- 19164131 / 59440760)
# 
# pob_15ymas %>% 
#   filter(tue2 == 5) %>% 
#   summarise(tot = survey_total(vartype = NULL))
# 
# (tosi <- 17240375 / 59440760)
# 
# pob_15ymas %>% 
#   filter(emp_ppal == 1) %>% 
#   summarise(tot = survey_total(vartype = NULL))
# 
# (til1 <- 32589068 / 59440760)
# 
# pob_15ymas %>% 
#   filter(clase2 == 1 & ambito1 != 1) %>% 
#   summarise(tot = survey_total(vartype = NULL))
# 
# (tosi2 <- 17240375 / 53144550)
# 
# pob_15ymas %>% 
#   filter(emp_ppal == 1 & ambito1 != 1) %>% 
#   summarise(tot = survey_total(vartype = NULL))
# 
# (til2 <- 27175242 / 53144550)

```
