---
title: "Tesis escritura anexo"
output:
  word_document: default
  html_document: default
bibliography: references.bib
---

# Anexo

## 2. Metodología

### Librerías requeridas

```{r setup, message=FALSE, warning=FALSE}
# paquetes ==========================================================
# manejo de datos
library(tidyverse)
# estadísticos descriptivos ponderados
library(matrixStats)
# definir como encuesta de diseño complejo
library(srvyr)
# paleta de colores
library(RColorBrewer)
# letter value plot
library(lvplot)
# regresión
library(modelr)
library(survey) # encuesta disenio complejo
# análisis de residuos
library(performance)
library(car)
library(stats)
library(nortest)
library(moments) # coeficiente asimetría
library(lmtest)
library(see)
library(sandwich)
# convertir a porcentaje dentro de mutate
library(scales) 
library(gt)
# mapas geográficos
library(sf)
library(rnaturalearth)
library(rnaturalearthdata)
library(rnaturalearthhires)
```

### Fuente de datos

```{r}
# importación =======================================================
# 3. sociodemográfica
sdem <- read_csv(
  "ENOE_SDEMT225.csv",
  col_types = cols(.default = col_character())
)

# 4. ocupación y empleo I
coe1 <- read_csv(
  "ENOE_COE1T225.csv",
  col_types = cols(.default = col_character())
)

# 5. ocupación y empleo II
coe2 <- read_csv(
  "ENOE_COE2T225.csv",
  col_types = cols(.default = col_character())
)
```

### Construcción de variables

```{r}
# construcción de variables =========================================
# grupos de edadd OECD(2019: 135)
sdem <- sdem %>%
  mutate(
    edad = as.integer(eda),
    edad_7g = case_when(
      between(edad, 0, 14) ~ "1",
      between(edad, 15, 24) ~ "2",
      between(edad, 25, 34) ~ "3",
      between(edad, 35, 44) ~ "4",
      between(edad, 45, 54) ~ "5",
      between(edad, 55, 64) ~ "6",
      between(edad, 65, 97) ~ "7",
      # edad no especificada mayores a 12 INEGI(2024:16)
      edad == "98" ~ "98",
      # edad no especificada menores a 12 INEGI(2024:16)
      edad == "99" ~ "99",
      # NA sin comillas para valores faltantes
      TRUE ~ NA
    )
  )

# carreras universitaria INEGI(2016: 13)
sdem <- sdem %>% 
  mutate(
    carrera1 = if_else(str_length(cs_p14_c) == 5, str_c("0", cs_p14_c), cs_p14_c),
    carrera2 = if_else(str_length(cs_p14_c) == 5, str_c("0", cs_p14_c), cs_p14_c),
    carrera3 = if_else(str_length(cs_p14_c) == 5, str_c("0", cs_p14_c), cs_p14_c)
  ) %>% 
  separate(
    carrera1,
    # campo amplio
    into = c("carrera1", "res"),
    sep = 2
  ) %>% 
  separate(
    carrera2,
    # campo específico
    into = c("carrera2", "res"),
    sep = 3
  ) %>% 
  separate(
    carrera3,
    # campo detallado
    into = c("carrera3", "res"),
    sep = 4
  ) %>% 
  select(-res)

# grupos ocupacionales INEGI(2019: 22)
coe1 <- coe1 %>% 
  mutate(
    ocupacion1 = p3,
    ocupacion2 = p3,
    ocupacion3 = p3
  ) %>% 
  separate(
    ocupacion1, 
    into = c("ocupacion1", "res"),
    sep = 1
  ) %>% 
  separate(
    ocupacion2,
    into = c("ocupacion2", "res"),
    sep = 2
  ) %>% 
  separate(
    ocupacion3,
    into = c("ocupacion3", "res"),
    sep = 3
  ) %>%
  select(-res)
```

### Segmentación

```{r}
# segmentación ======================================================
sdem <- sdem %>% mutate(
  # edad
  edad = as.integer(eda),
  # años de estudios
  anios_estudios = as.integer(anios_esc),
  # 99 pasa a NA para evitar 99 - edu_req
  anios_estudios = if_else(anios_estudios != 99, anios_estudios, NA),
  # grado escolar
  escolaridad = as.integer(cs_p13_1),
  # 99 pasa a NA para evitar 99 - edu_req
  escolaridad = if_else(escolaridad != 99, escolaridad, NA),
  # ponderador trimestral
  fac_tri = as.double(fac_tri),
  # ingreso mensual
  ingreso_mensual = as.double(ingocup),
  # 0 pasa a NA ya que 0==NA en p6b2
  ingreso_mensual = if_else(ingreso_mensual != 0, ingreso_mensual, NA),
  # promedio de ingreso por hora
  ingreso_hora = as.double(ing_x_hrs),
  # 0 pasa a NA ya que 0==NA en p6b2 y en dur9c == 1 & 9
  ingreso_hora = if_else(ingreso_hora != 0, ingreso_hora, NA)
)
```

### Construcción de variables

```{r}
# construcción de variables =========================================
# grupos de edadd OECD(2019: 135)
sdem <- sdem %>%
  mutate(
    # edad = as.integer(eda),
    edad_7g = case_when(
      between(edad, 0, 14) ~ "1",
      between(edad, 15, 24) ~ "2",
      between(edad, 25, 34) ~ "3",
      between(edad, 35, 44) ~ "4",
      between(edad, 45, 54) ~ "5",
      between(edad, 55, 64) ~ "6",
      between(edad, 65, 97) ~ "7",
      # edad no especificada mayores a 12 INEGI(2024:16)
      edad == "98" ~ "98",
      # edad no especificada menores a 12 INEGI(2024:16)
      edad == "99" ~ "99",
      # NA sin comillas para valores faltantes
      TRUE ~ NA
    )
  )

# carreras universitaria INEGI(2016: 13)
sdem <- sdem %>% 
  mutate(
    carrera1 = if_else(str_length(cs_p14_c) == 5, str_c("0", cs_p14_c), cs_p14_c),
    carrera2 = if_else(str_length(cs_p14_c) == 5, str_c("0", cs_p14_c), cs_p14_c),
    carrera3 = if_else(str_length(cs_p14_c) == 5, str_c("0", cs_p14_c), cs_p14_c)
  ) %>% 
  separate(
    carrera1,
    # campo amplio
    into = c("carrera1", "res"),
    sep = 2
  ) %>% 
  separate(
    carrera2,
    # campo específico
    into = c("carrera2", "res"),
    sep = 3
  ) %>% 
  separate(
    carrera3,
    # campo detallado
    into = c("carrera3", "res"),
    sep = 4
  ) %>% 
  select(-res)

# grupos ocupacionales INEGI(2019: 22)
coe1 <- coe1 %>% 
  mutate(
    ocupacion1 = p3,
    ocupacion2 = p3,
    ocupacion3 = p3
  ) %>% 
  separate(
    ocupacion1, 
    into = c("ocupacion1", "res"),
    sep = 1
  ) %>% 
  separate(
    ocupacion2,
    into = c("ocupacion2", "res"),
    sep = 2
  ) %>% 
  separate(
    ocupacion3,
    into = c("ocupacion3", "res"),
    sep = 3
  ) %>%
  select(-res)
```

### Creación de tablas

```{r}
# creación de tablas ================================================
# población de 12 y más para unir sdem y coe INEGI(2023:9)
pob_12ymas <- sdem %>% 
  filter(
  r_def == "0",
  c_res != "2",
  between(edad, 12, 98)
  )

# nrow(pob_12ymas)
# nrow(coe1)

# población total INEGI(2023:21)
pob_total <- sdem %>% 
  filter(
    r_def == "0",
    # es igual a (c_res == "1" | c_res == "3")
    c_res != "2"
  )

# población de 12 y más para unir sdem y coe INEGI(2023:9)
pob_12ymas <- sdem %>% 
  filter(
  r_def == "0",
  c_res != "2",
  between(edad, 12, 98)
  )

# unión de sdem y coe INEGI(2023:9)
completo <- pob_12ymas %>%
  full_join(coe1, by = c("tipo", "mes_cal", "cd_a", "ent", "con", "v_sel", "n_hog", "h_mud", "n_ren")) %>%
  full_join(coe2, by = c("tipo", "mes_cal", "cd_a", "ent", "con", "v_sel", "n_hog", "h_mud", "n_ren"))

# población de 15 años y más INEGI(2023:21)
pob_15ymas <- completo %>% 
  filter(
    r_def.x == "0",
    c_res != "2",
    between(edad, 15, 98)
  )

# INEGI(2023: 21)
ocupada <- pob_15ymas %>% 
  filter(clase2 == 1)

# INEGI(2023: 25)
desocupada <- pob_15ymas %>% 
  filter(clase2 == 2)

# INEGI(2023: 26)
pnea <- pob_15ymas %>% 
  filter(clase1 == 2)
```

#### Eliminación de variables duplicadas

```{r}
ocupada <- ocupada %>% 
  select(-contains(".x"), -contains(".y"))

# ncol(ocupada)
```

NOTA: VALIDAR LA ELIMINACIÓN POR QUE DESPARECE `r_def`

## 3. Resultados

### Tasa informalidad

La fórmula es:

$$
TIL1 = \frac{POI}{PO} x 100
$$

Donde

$POI$: Población en ocupación informal `emp_ppal=1`\
$PO$: Población ocupada `clase2=1`

Según (INEGI, 2023) p. 30, se realiza con el criterio contenido en la población de 15 años y más `pob_15ymas`

General

```{r}
pob_15ymas %>%
  summarise(
    poi = sum(fac_tri.x[emp_ppal == 1]),
    po = sum(fac_tri.x[clase2 == 1]),
    til1 = poi / po
  )
```

El resultado coincide con lo mostrado en (INEGI, 2025) p. 19

Entre grupos de edad

```{r}
til1_x_edad <- pob_15ymas %>%
  group_by(edad_7g) %>% 
  summarise(
    poi = sum(fac_tri.x[emp_ppal == 1]),
    po = sum(fac_tri.x[clase2 == 1]),
    til1 = poi / po
  )

til1_x_edad
```

De forma gráfica

```{r}
labels_vars1 <- c(
  "2" = "15 a 24 \naños",
  "3" = "25 a 34 \naños",
  "4" = "35 a 44 \naños",
  "5" = "45 a 54 \naños",
  "6" = "55 a 65 \naños",
  "7" = "65 \naños en \nadelante"
  )

til1_x_edad %>% 
  filter(edad_7g != 98) %>% 
  mutate(
    edad_7g = as.integer(edad_7g)
  ) %>%
  ggplot(aes(edad_7g, til1)) + 
  geom_point() + 
  geom_line() + 
  scale_x_continuous(labels = labels_vars1) + 
  scale_y_continuous(
    labels = scales::label_percent(),
    breaks = seq(0, 1, by = 0.1)
  ) +
  # scale_color_brewer(
  #   palette = "Set1", 
  #   name = NULL, 
  #   labels = labels_vars2
  # ) +
  theme_classic(base_size = 12, base_family = "Trebuchet MS") + 
  theme(
    axis.text.x = element_text(angle = 90, vjust = 0.5),
    legend.position = "bottom",
    legend.text = element_text(size = 12)
  ) +
  labs(
    x = NULL,
    y = NULL
  )
```

Por sexo

```{r}
til1_x_edad_sex <- pob_15ymas %>%
  # filter(sex == 1) %>% 
  group_by(edad_7g, sex) %>% 
  summarise(
    poi = sum(fac_tri.x[emp_ppal == 1]),
    po = sum(fac_tri.x[clase2 == 1]),
    til1 = poi / po
  )

df1 <- til1_x_edad_sex %>%
  select(edad_7g, sex, til1) %>% 
  ungroup() %>% 
  ungroup()

df1 %>% 
  group_by(edad_7g) %>% 
  mutate(dif = til1 - lag(til1))
```

¿Cómo uno la general y por sexo?

Idea 1: mutate en til1_x_edad

```{r}
df2 <- til1_x_edad %>% 
  mutate(sex = "0") %>% 
  select(edad_7g, sex, til1)
```

Añadir tabla

```{r}
til1_x_edad2 <- df1 %>% 
  add_row(df2)
```

Se vuelve a graficar

```{r}
labels_vars1 <- c(
  "2" = "15 a 24 \naños",
  "3" = "25 a 34 \naños",
  "4" = "35 a 44 \naños",
  "5" = "45 a 54 \naños",
  "6" = "55 a 65 \naños",
  "7" = "65 \naños en \nadelante"
  )

labels_vars2 <- c(
  "0" = "Total",
  "1" = "Hombres",
  "2" = "Mujeres"
)

til1_x_edad2 %>% 
  filter(edad_7g != 98) %>% 
  mutate(
    edad_7g = as.integer(edad_7g)
  ) %>%
  ggplot(aes(edad_7g, til1, color = sex, linetype = sex)) + 
  geom_point() + 
  geom_line() +
  scale_x_continuous(labels = labels_vars1) +
  scale_y_continuous(
    labels = scales::label_percent(),
    breaks = seq(0, 1, by = 0.05)
  ) +
  scale_color_brewer(
    palette = "Set1",
    name = NULL,
    labels = labels_vars2
  ) + 
  scale_linetype_discrete(
    name = NULL,
    labels = labels_vars2
  ) +
  theme_classic(base_size = 12, base_family = "Trebuchet MS") +
  theme(
    axis.text.x = element_text(angle = 90, vjust = 0.5),
    legend.position = "bottom",
    legend.text = element_text(size = 12)
  ) +
  labs(
    x = NULL,
    y = NULL
  )

ggsave(
  "til1_x_edad.png",
  width = 17,
  height = 10,
  units = "cm"
)
```

Por entidad federativa

```{r}
pob_15ymas %>%
  group_by(ent) %>% 
  summarise(
    poi = sum(fac_tri.x[emp_ppal == 1]),
    po = sum(fac_tri.x[clase2 == 1]),
    til1 = poi / po
  ) %>% 
  arrange(desc(til1))
```

Por nivel de estudios

```{r}
til1_x_est <- pob_15ymas %>%
  # filter(edad_7g == 3) %>% 
  group_by(escolaridad) %>% 
  summarise(
    poi = sum(fac_tri.x[emp_ppal == 1]),
    po = sum(fac_tri.x[clase2 == 1]),
    til1 = poi / po
  ) 

til1_x_est %>% 
  mutate(
    esc = case_when(
      escolaridad == 0 ~ "SIN",
      escolaridad == 1 ~ "Kinder",
      between(escolaridad, 2, 3) ~ "Básico",
      escolaridad == 4 ~ "Medio superior",
      between(escolaridad, 6, 9) ~ "Superior",
      TRUE ~ NA
    )
  ) %>% 
  group_by(esc) %>% 
  summarise(
    til1 = sum(poi) / sum(po)
  )
```

Jóvenes 25-34 años por nivel de estudios

```{r}
df1 <- pob_15ymas %>%
  filter(edad_7g == 3) %>% 
  group_by(escolaridad) %>% 
  summarise(
    poi = sum(fac_tri.x[emp_ppal == 1]),
    po = sum(fac_tri.x[clase2 == 1]),
    til1 = poi / po
  ) %>% 
  mutate(sex = "0") %>% 
  select(escolaridad, sex, poi, po, til1)

df1
```

```{r}
df2 <- pob_15ymas %>%
  filter(edad_7g == 3) %>% 
  group_by(escolaridad, sex) %>% 
  summarise(
    poi = sum(fac_tri.x[emp_ppal == 1]),
    po = sum(fac_tri.x[clase2 == 1]),
    til1 = poi / po
  ) %>% 
  ungroup()

df2
```

```{r}
til1_jov <- df1 %>% 
  add_row(df2)

til1_jov
```

Gráfica

```{r}
labels_vars1 <- c(
  "0" = "Ninguna",
  "1" = "Preescolar",
  "2" = "Primaria",
  "3" = "Secundaria",
  "4" = "Preparatoria",
  # "5" = "Normal",
  "6" = "Carrera \ntécnica",
  "7" = "Profesional",
  "8" = "Maestría",
  "9" = "Doctorado"
  )

labels_vars2 <- c(
  "0" = "Total",
  "1" = "Hombres",
  "2" = "Mujeres"
)

til1_jov %>% 
  filter(!is.na(escolaridad)) %>% 
  mutate(escolaridad = factor(escolaridad)) %>% 
  ggplot(aes(escolaridad, til1, fill = sex)) + 
  geom_col(position = position_dodge2(padding = 0.2)) + 
  scale_x_discrete(
    labels = labels_vars1
  ) + 
  scale_y_continuous(
    labels = scales::label_percent(),
    breaks = seq(0, 1, by = 0.2)
  ) + 
  scale_fill_brewer(
    palette = "Set1",
    name = NULL,
    labels = labels_vars2
  ) + 
  theme_classic(base_size = 12, base_family = "Trebuchet MS") +
  theme(
    axis.text.x = element_text(angle = 90, vjust = 0.5),
    legend.position = "bottom",
    legend.text = element_text(size = 12)
  ) +
  labs(
    x = NULL,
    y = NULL
  )

ggsave(
  "til1_jov.png",
  width = 17,
  height = 10,
  units = "cm"
)
```

Por carrera educativa

```{r}
pob_15ymas %>%
  filter(edad_7g == 3) %>% 
  group_by(carrera1) %>% 
  summarise(
    poi = sum(fac_tri.x[emp_ppal == 1]),
    po = sum(fac_tri.x[clase2 == 1]),
    til1 = poi / po
  ) %>% 
  arrange(desc(til1))
```

Por ocupación

```{r}
pob_15ymas %>%
  filter(edad_7g == 3) %>% 
  group_by(ocupacion1) %>% 
  summarise(
    poi = sum(fac_tri.x[emp_ppal == 1]),
    po = sum(fac_tri.x[clase2 == 1]),
    til1 = poi / po
  ) %>% 
  arrange(desc(til1))
```

### Desocupación

Según (INEGI, 2023: 28), la tasa de desocupación (desempleo) se calcula como sigue:

$$
TD = PD / PEA 
$$

Donde 

$PD$: población desocupada `clase2=2`\
$PEA$: población económicamente activa `clase1=1`

General

```{r}
pob_15ymas %>% 
  summarise(
    pd = sum(fac_tri.x[clase2==2]),
    pea = sum(fac_tri.x[clase1==1]),
    td = pd / pea
  )
```

General por sexo

```{r}
pob_15ymas %>% 
  group_by(sex) %>% 
  summarise(
    pd = sum(fac_tri.x[clase2==2]),
    pea = sum(fac_tri.x[clase1==1]),
    td = pd / pea
  )
```


Entre grupos de edad

```{r}
td_edad <- pob_15ymas %>%
  group_by(edad_7g) %>% 
  summarise(
    pd = sum(fac_tri.x[clase2==2]),
    pea = sum(fac_tri.x[clase1==1]),
    td = pd / pea
  ) %>% 
  mutate(sex = "0") %>% 
  select(edad_7g, sex, pd, pea, td)

td_edad
```

Por sexo

```{r}
td_edad2 <- pob_15ymas %>%
  group_by(edad_7g, sex) %>% 
  summarise(
    pd = sum(fac_tri.x[clase2==2]),
    pea = sum(fac_tri.x[clase1==1]),
    td = pd / pea
  ) %>% 
  ungroup()

td_edad2
```

Unión

```{r}
td_edad <- td_edad %>% 
  add_row(td_edad2)

td_edad
```

Gráfica

```{r}
labels_vars1 <- c(
  "2" = "15 a 24 \naños",
  "3" = "25 a 34 \naños",
  "4" = "35 a 44 \naños",
  "5" = "45 a 54 \naños",
  "6" = "55 a 65 \naños",
  "7" = "65 \naños en \nadelante"
  )

labels_vars2 <- c(
  "0" = "Total",
  "1" = "Hombres",
  "2" = "Mujeres"
)

td_edad %>% 
  filter(edad_7g != 98) %>% 
  mutate(
    edad_7g = as.integer(edad_7g)
  ) %>%
  ggplot(aes(edad_7g, td, color = sex, linetype = sex)) + 
  geom_point() + 
  geom_line() +
  scale_x_continuous(labels = labels_vars1) +
  scale_y_continuous(
    labels = scales::label_percent(),
    breaks = seq(0, 1, by = 0.01)
  ) +
  scale_color_brewer(
    palette = "Set1",
    name = NULL,
    labels = labels_vars2
  ) + 
  scale_linetype_discrete(
    name = NULL,
    labels = labels_vars2
  ) +
  theme_classic(base_size = 12, base_family = "Trebuchet MS") +
  theme(
    axis.text.x = element_text(angle = 90, vjust = 0.5),
    legend.position = "bottom",
    legend.text = element_text(size = 12)
  ) +
  labs(
    x = NULL,
    y = NULL
  )

ggsave(
  "td_edad.png",
  width = 17,
  height = 10,
  units = "cm"
)
```

Por entidad federativa

```{r}
pob_15ymas %>%
  group_by(ent) %>% 
  summarise(
    pd = sum(fac_tri.x[clase2==2]),
    pea = sum(fac_tri.x[clase1==1]),
    td = pd / pea
  ) %>% 
  arrange(desc(td))
```

Por nivel de estudios

```{r}
td_estudios <- pob_15ymas %>%
  group_by(escolaridad) %>% 
  summarise(
    pd = sum(fac_tri.x[clase2==2]),
    pea = sum(fac_tri.x[clase1==1]),
    td = pd / pea
  ) 

# td_estudios %>% 
#   mutate(
#     esc = case_when(
#       escolaridad == 0 ~ "SIN",
#       escolaridad == 1 ~ "Kinder",
#       between(escolaridad, 2, 3) ~ "Básico",
#       escolaridad == 4 ~ "Medio superior",
#       between(escolaridad, 6, 9) ~ "Superior",
#       TRUE ~ NA
#     )
#   ) %>% 
#   group_by(esc) %>% 
#   summarise(
#     til1 = sum(poi) / sum(po)
#   )

td_estudios
```

Jóvenes 25-34 años por nivel de estudios

Total 

```{r}
td_jov1 <- pob_15ymas %>%
  filter(edad_7g == 3) %>% 
  group_by(escolaridad) %>% 
  summarise(
    pd = sum(fac_tri.x[clase2==2]),
    pea = sum(fac_tri.x[clase1==1]),
    td = pd / pea
  ) %>% 
  mutate(sex = "0") %>% 
  select(escolaridad, sex, pd, pea, td)

td_jov1
```

Por sexo

```{r}
td_jov2 <- pob_15ymas %>%
  filter(edad_7g == 3) %>% 
  group_by(escolaridad, sex) %>% 
  summarise(
    pd = sum(fac_tri.x[clase2==2]),
    pea = sum(fac_tri.x[clase1==1]),
    td = pd / pea
  ) %>% 
  ungroup()

td_jov2
```

```{r}
td_jov1 <- td_jov1 %>% 
  add_row(td_jov2)

td_jov1
```

Gráfica

```{r}
labels_vars1 <- c(
  "0" = "Ninguna",
  "1" = "Preescolar",
  "2" = "Primaria",
  "3" = "Secundaria",
  "4" = "Preparatoria",
  # "5" = "Normal",
  "6" = "Carrera \ntécnica",
  "7" = "Profesional",
  "8" = "Maestría",
  "9" = "Doctorado"
  )

labels_vars2 <- c(
  "0" = "Total",
  "1" = "Hombres",
  "2" = "Mujeres"
)

td_jov1 %>% 
  filter(!is.na(escolaridad) & sex == "0") %>% 
  mutate(escolaridad = factor(escolaridad)) %>% 
  ggplot(aes(escolaridad, td)) + 
  geom_col(fill = "#314763") + 
  scale_x_discrete(
    labels = labels_vars1
  ) + 
  scale_y_continuous(
    labels = scales::label_percent(),
    breaks = seq(0, 1, by = 0.01)
  ) + 
  theme_classic(base_size = 12, base_family = "Trebuchet MS") +
  theme(
    axis.text.x = element_text(angle = 90, vjust = 0.5),
    legend.position = "bottom",
    legend.text = element_text(size = 12)
  ) +
  labs(
    x = NULL,
    y = NULL
  )

ggsave(
  "td_jov.png",
  width = 17,
  height = 10,
  units = "cm"
)
```

Por carrera educativa

```{r}
pob_15ymas %>%
  filter(edad_7g == 3) %>% 
  group_by(carrera1) %>% 
  summarise(
    pd = sum(fac_tri.x[clase2==2]),
    pea = sum(fac_tri.x[clase1==1]),
    td = pd / pea
  ) %>% 
  arrange(desc(td))
```

Concentración de carreras

Pob total

```{r}
pob_total %>% 
  # filter(!is.na(carrera1)) %>% 
  group_by(carrera1) %>% 
  summarise(tot = sum(fac_tri)) %>% 
  mutate(prop = tot / sum(tot)) %>% 
```

Pob total por escolaridad

```{r}
pob_total %>% 
  group_by(escolaridad) %>% 
  summarise(tot = sum(fac_tri)) %>% 
  mutate(prop = tot / sum(tot))
```

Pob total por carrera2

```{r}
pob_total %>% 
  filter(carrera1 == "04") %>% 
  group_by(carrera3) %>% 
  summarise(tot = sum(fac_tri)) %>% 
  mutate(prop = tot / sum(tot)) %>% 
  arrange(desc(prop))
```

