---
title: "Tesis escritura anexo"
output:
  word_document: default
  html_document: default
bibliography: references.bib
---

# Anexo

## 2. Metodología

### Librerías requeridas

```{r setup, message=FALSE, warning=FALSE}
# paquetes ==========================================================
# manejo de datos
library(tidyverse)
# estadísticos descriptivos ponderados
library(matrixStats)
# definir como encuesta de diseño complejo
library(srvyr)
# paleta de colores
library(RColorBrewer)
# letter value plot
library(lvplot)
# regresión
library(modelr)
library(survey) # encuesta disenio complejo
# análisis de residuos
library(performance)
library(car)
library(stats)
library(nortest)
library(moments) # coeficiente asimetría
library(lmtest)
library(see)
library(sandwich)
# convertir a porcentaje dentro de mutate
library(scales) 
library(gt)
# mapas geográficos
library(sf)
library(rnaturalearth)
library(rnaturalearthdata)
library(rnaturalearthhires)
```

### Fuente de datos

```{r}
# importación =======================================================
# 3. sociodemográfica
sdem <- read_csv(
  "ENOE_SDEMT225.csv",
  col_types = cols(.default = col_character())
)

# 4. ocupación y empleo I
coe1 <- read_csv(
  "ENOE_COE1T225.csv",
  col_types = cols(.default = col_character())
)

# 5. ocupación y empleo II
coe2 <- read_csv(
  "ENOE_COE2T225.csv",
  col_types = cols(.default = col_character())
)
```

### Construcción de variables

```{r}
# construcción de variables =========================================
# grupos de edadd OECD(2019: 135)
sdem <- sdem %>%
  mutate(
    edad = as.integer(eda),
    edad_7g = case_when(
      between(edad, 0, 14) ~ "1",
      between(edad, 15, 24) ~ "2",
      between(edad, 25, 34) ~ "3",
      between(edad, 35, 44) ~ "4",
      between(edad, 45, 54) ~ "5",
      between(edad, 55, 64) ~ "6",
      between(edad, 65, 97) ~ "7",
      # edad no especificada mayores a 12 INEGI(2024:16)
      edad == "98" ~ "98",
      # edad no especificada menores a 12 INEGI(2024:16)
      edad == "99" ~ "99",
      # NA sin comillas para valores faltantes
      TRUE ~ NA
    )
  )

# carreras universitaria INEGI(2016: 13)
sdem <- sdem %>% 
  mutate(
    carrera1 = if_else(str_length(cs_p14_c) == 5, str_c("0", cs_p14_c), cs_p14_c),
    carrera2 = if_else(str_length(cs_p14_c) == 5, str_c("0", cs_p14_c), cs_p14_c),
    carrera3 = if_else(str_length(cs_p14_c) == 5, str_c("0", cs_p14_c), cs_p14_c)
  ) %>% 
  separate(
    carrera1,
    # campo amplio
    into = c("carrera1", "res"),
    sep = 2
  ) %>% 
  separate(
    carrera2,
    # campo específico
    into = c("carrera2", "res"),
    sep = 3
  ) %>% 
  separate(
    carrera3,
    # campo detallado
    into = c("carrera3", "res"),
    sep = 4
  ) %>% 
  select(-res)

# grupos ocupacionales INEGI(2019: 22)
coe1 <- coe1 %>% 
  mutate(
    ocupacion1 = p3,
    ocupacion2 = p3,
    ocupacion3 = p3
  ) %>% 
  separate(
    ocupacion1, 
    into = c("ocupacion1", "res"),
    sep = 1
  ) %>% 
  separate(
    ocupacion2,
    into = c("ocupacion2", "res"),
    sep = 2
  ) %>% 
  separate(
    ocupacion3,
    into = c("ocupacion3", "res"),
    sep = 3
  ) %>%
  select(-res)
```

### Segmentación

```{r}
# segmentación ======================================================
sdem <- sdem %>% mutate(
  # edad
  edad = as.integer(eda),
  # años de estudios
  anios_estudios = as.integer(anios_esc),
  # 99 pasa a NA para evitar 99 - edu_req
  anios_estudios = if_else(anios_estudios != 99, anios_estudios, NA),
  # grado escolar
  escolaridad = as.integer(cs_p13_1),
  # 99 pasa a NA para evitar 99 - edu_req
  escolaridad = if_else(escolaridad != 99, escolaridad, NA),
  # ponderador trimestral
  fac_tri = as.double(fac_tri),
  # ingreso mensual
  ingreso_mensual = as.double(ingocup),
  # 0 pasa a NA ya que 0==NA en p6b2
  ingreso_mensual = if_else(ingreso_mensual != 0, ingreso_mensual, NA),
  # promedio de ingreso por hora
  ingreso_hora = as.double(ing_x_hrs),
  # 0 pasa a NA ya que 0==NA en p6b2 y en dur9c == 1 & 9
  ingreso_hora = if_else(ingreso_hora != 0, ingreso_hora, NA)
)
```

### Construcción de variables

```{r}
# construcción de variables =========================================
# grupos de edadd OECD(2019: 135)
sdem <- sdem %>%
  mutate(
    # edad = as.integer(eda),
    edad_7g = case_when(
      between(edad, 0, 14) ~ "1",
      between(edad, 15, 24) ~ "2",
      between(edad, 25, 34) ~ "3",
      between(edad, 35, 44) ~ "4",
      between(edad, 45, 54) ~ "5",
      between(edad, 55, 64) ~ "6",
      between(edad, 65, 97) ~ "7",
      # edad no especificada mayores a 12 INEGI(2024:16)
      edad == "98" ~ "98",
      # edad no especificada menores a 12 INEGI(2024:16)
      edad == "99" ~ "99",
      # NA sin comillas para valores faltantes
      TRUE ~ NA
    )
  )

# carreras universitaria INEGI(2016: 13)
sdem <- sdem %>% 
  mutate(
    carrera1 = if_else(str_length(cs_p14_c) == 5, str_c("0", cs_p14_c), cs_p14_c),
    carrera2 = if_else(str_length(cs_p14_c) == 5, str_c("0", cs_p14_c), cs_p14_c),
    carrera3 = if_else(str_length(cs_p14_c) == 5, str_c("0", cs_p14_c), cs_p14_c)
  ) %>% 
  separate(
    carrera1,
    # campo amplio
    into = c("carrera1", "res"),
    sep = 2
  ) %>% 
  separate(
    carrera2,
    # campo específico
    into = c("carrera2", "res"),
    sep = 3
  ) %>% 
  separate(
    carrera3,
    # campo detallado
    into = c("carrera3", "res"),
    sep = 4
  ) %>% 
  select(-res)

# grupos ocupacionales INEGI(2019: 22)
coe1 <- coe1 %>% 
  mutate(
    ocupacion1 = p3,
    ocupacion2 = p3,
    ocupacion3 = p3
  ) %>% 
  separate(
    ocupacion1, 
    into = c("ocupacion1", "res"),
    sep = 1
  ) %>% 
  separate(
    ocupacion2,
    into = c("ocupacion2", "res"),
    sep = 2
  ) %>% 
  separate(
    ocupacion3,
    into = c("ocupacion3", "res"),
    sep = 3
  ) %>%
  select(-res)
```

### Creación de tablas

```{r}
# creación de tablas ================================================
# población de 12 y más para unir sdem y coe INEGI(2023:9)
pob_12ymas <- sdem %>% 
  filter(
  r_def == "0",
  c_res != "2",
  between(edad, 12, 98)
  )

# nrow(pob_12ymas)
# nrow(coe1)

# población total INEGI(2023:21)
pob_total <- sdem %>% 
  filter(
    r_def == "0",
    # es igual a (c_res == "1" | c_res == "3")
    c_res != "2"
  )

# población de 12 y más para unir sdem y coe INEGI(2023:9)
pob_12ymas <- sdem %>% 
  filter(
  r_def == "0",
  c_res != "2",
  between(edad, 12, 98)
  )

# unión de sdem y coe INEGI(2023:9)
completo <- pob_12ymas %>%
  full_join(coe1, by = c("tipo", "mes_cal", "cd_a", "ent", "con", "v_sel", "n_hog", "h_mud", "n_ren")) %>%
  full_join(coe2, by = c("tipo", "mes_cal", "cd_a", "ent", "con", "v_sel", "n_hog", "h_mud", "n_ren"))

# población de 15 años y más INEGI(2023:21)
pob_15ymas <- completo %>% 
  filter(
    r_def.x == "0",
    c_res != "2",
    between(edad, 15, 98)
  )

# INEGI(2023: 21)
ocupada <- pob_15ymas %>% 
  filter(clase2 == 1)

# INEGI(2023: 25)
desocupada <- pob_15ymas %>% 
  filter(clase2 == 2)

# INEGI(2023: 26)
pnea <- pob_15ymas %>% 
  filter(clase1 == 2)
```

### Método objetivo

```{r}
# método: objetivo --------------------------------------------------
# con el grupo división INEGI(2020: 22)
educacion_req_objetivo <- ocupada %>% 
  group_by(ocupacion1) %>% 
  summarise(total = sum(fac_tri.x)) %>% 
  mutate(
    objetivo_min = case_when(
      ocupacion1 == 1 ~ 5,
      ocupacion1 == 2 ~ 5,
      ocupacion1 == 3 ~ 3,
      ocupacion1 == 4 ~ 3,
      ocupacion1 == 5 ~ 3,
      ocupacion1 == 6 ~ 3,
      ocupacion1 == 7 ~ 3,
      ocupacion1 == 8 ~ 3,
      ocupacion1 == 9 ~ 2,
      TRUE ~ NA
    ),
    objetivo_max = case_when(
      ocupacion1 == 1 ~ 9,
      ocupacion1 == 2 ~ 9,
      ocupacion1 == 3 ~ 4,
      ocupacion1 == 4 ~ 4,
      ocupacion1 == 5 ~ 4,
      ocupacion1 == 6 ~ 4,
      ocupacion1 == 7 ~ 4,
      ocupacion1 == 8 ~ 4,
      ocupacion1 == 9 ~ 2,
      TRUE ~ NA
    )
  ) %>% 
  select(-total)

# comprobación
# educacion_req_objetivo
```

### Determinación de la incidencia

#### Objetivo

```{r}
# desajuste educativo con el método objetivo
objetivo <- ocupada %>% left_join(educacion_req_objetivo, by = "ocupacion1") %>%  
  mutate(
    desajuste_educativo = case_when(
      # required
      between(escolaridad, objetivo_min, objetivo_max) ~ 0,
      # over
      escolaridad > objetivo_max ~ 1,
      # under
      escolaridad < objetivo_min ~ 2,
      TRUE ~ NA
    ),
    # variables binarias
    over_obj = if_else(escolaridad > objetivo_max, 1, 0),
    required_obj = if_else(between(escolaridad, objetivo_min, objetivo_max), 1, 0),
    under_obj = if_else(escolaridad < objetivo_min, 1, 0)
    # variables de años de sobre o infra
    # objetivo: no se puede obtener ya que son grados y están en intervalos
  )
```

### Construcción de las demás variables explicativas

```{r}
# otras variables explicativas ======================================

# objetivo ------------------------------------------------
objetivo <- objetivo %>% 
  mutate(
    # horas trabajadas
    # 999 indica no específicado, se convierte a NA INEGI(2024:81)
    horas_lab = if_else(p5b_thrs != 999, p5b_thrs, NA),
    horas_lab = as.double(horas_lab),
    # experiencia laboral potencial
    # si es <= 0, se convierte a NA; no afecta al grupo de jóvenes
    # si edad == 98, se convierte a NA
    # experiencia = edadd - años estudios - 6 
    # Zamudio e Islas(1999) y Mincer(1974)
    exper = edad - anios_estudios - 6,
    exper = if_else(exper > 0 & edad != 98, exper, NA),
    # experiencia ^ 2 para que el ingreso tenga una forma de U
    exper2 = exper ** 2,
    # género == 1 si es mujer
    mujer = if_else(sex == 2, 1, 0),
    # estado civil == 1 si es casada
    casada = if_else(e_con == 5, 1, 0),
    # situación de hogar == 1 si es jefe INEGI(2020:37)
    jefe_hogar = if_else(par_c == 101, 1, 0),
    # variables dicotómicas para los grupos ocupacionales
    # grupo de referencia: 9 INEGI(2020: 27)
    func_dir_jefes = if_else(ocupacion1 == 1, 1, 0),
    prof_tecnicos = if_else(ocupacion1 == 2, 1, 0),
    aux_admin = if_else(ocupacion1 == 3, 1, 0),
    comerc_ventas = if_else(ocupacion1 == 4, 1, 0),
    serv_vig = if_else(ocupacion1 == 5, 1, 0),
    agric_gan_for = if_else(ocupacion1 == 6, 1, 0),
    art_constr = if_else(ocupacion1 == 7, 1, 0),
    maq_ens = if_else(ocupacion1 == 8, 1, 0),
    elementales = if_else(ocupacion1 == 9, 1, 0),
    # variables dicotómicas para campos educativos
    # grupo base: servicios (INEGI, 2016:13)
    # educacion = if_else(carrera1 == "01", 1, 0),
    # artes_hum = if_else(carrera1 == "02", 1, 0),
    # sociales_der = if_else(carrera1 == "03", 1, 0),
    # admin_neg = if_else(carrera1 == "04", 1, 0),
    # nat_mat_est = if_else(carrera1 == "05", 1, 0),
    # tic = if_else(carrera1 == "06", 1, 0),
    # ing_manf_constr = if_else(carrera1 == "07", 1, 0),
    # agro_veterinaria = if_else(carrera1 == "08", 1, 0),
    # salud = if_else(carrera1 == "09", 1, 0),
    # servicios = if_else(carrera1 == "10", 1, 0)
  )
```

### Encuesta diseño complejo

```{r}
objetivo <- objetivo %>% 
  as_survey_design(
    ids = upm,
    strata = est,
    weights = fac_tri.x,
    nest = TRUE
  )
```

### Tabla jóvenes con estudios de nivel superior

```{r}
jovenes <- objetivo %>% 
  filter(edad_7g == 3 & between(escolaridad, 5, 9))

# jovenes
```

## 3. Resultados

Estadística descriptiva

Se crea tabla que elimina valores NA

```{r}
objetivo2 <- objetivo %>% 
  filter(
    !is.na(ingreso_mensual), 
    !is.na(anios_estudios),
    !is.na(horas_lab),
    !is.na(exper)
    # !is.na(over_obj)
    # !is.na(exper2)
  )

nrow(objetivo2)
```

En la regresión de la tesis, el tamaño de la muestra es de 110,746 mientras que aquí después de eliminar los valores faltantes de las variables continuas: ingreso, años de estudio, horas laboradas, y experiencia; el tamaño es de 110,763, es decir, una diferencia de tan solo 17 observaciones. ¿De dónde se eliminan esos valores? Considero que al convertir en logaritmo natural la variable de horas laboradas y cuando se eleva al cuadrado la experiencia. Validemos

```{r}
objetivo2 %>% 
  mutate(horas_lab2 = log(horas_lab)) %>% 
  filter(is.na(horas_lab2)) %>% 
  nrow()
```

En el caso de horas_lab, no existen valores NA. ¿Hay valores 0?

```{r}
objetivo2 %>% 
  filter(horas_lab == 0) %>% 
  nrow()

# objetivo2 %>%
#   mutate(horas_lab2 = log(horas_lab)) %>%
#   filter(horas_lab2 == 0) %>%
#   nrow()

objetivo2 %>% 
  filter(exper == 0) %>% 
  nrow()
```

Se valida over_obj

```{r}
objetivo2 %>% 
  group_by(over_obj) %>% 
  summarise(prop = survey_prop(vartype = NULL))
```

No encontré esos 17 registros faltantes. Pero, bueno es lo más cerca que estaré de la muestra que se utiliza en la regresión. 

General

Ingreso

```{r}
objetivo2 %>% 
  summarise(
    minimo = min(ingreso_mensual),
    media = survey_mean(ingreso_mensual, vartype = NULL),
    mediana = survey_median(ingreso_mensual, vartype = NULL),
    desviacion = survey_sd(ingreso_mensual, vartype = NULL),
    maximo = max(ingreso_mensual)
  )
```

Años estudios

```{r}
objetivo2 %>% 
  summarise(
    minimo = min(anios_estudios),
    media = survey_mean(anios_estudios, vartype = NULL),
    mediana = survey_median(anios_estudios, vartype = NULL),
    desviacion = survey_sd(anios_estudios, vartype = NULL),
    maximo = max(anios_estudios)
  )
```

Horas trabajadas

```{r}
objetivo2 %>% 
  summarise(
    minimo = min(horas_lab),
    media = survey_mean(horas_lab, vartype = NULL),
    mediana = survey_median(horas_lab, vartype = NULL),
    desviacion = survey_sd(horas_lab, vartype = NULL),
    maximo = max(horas_lab)
  )
```

Experiencia

```{r}
objetivo2 %>% 
  summarise(
    minimo = min(exper),
    media = survey_mean(exper, vartype = NULL),
    mediana = survey_median(exper, vartype = NULL),
    desviacion = survey_sd(exper, vartype = NULL),
    maximo = max(exper)
  )
```

Sexo

```{r}
objetivo2 %>%
  group_by(sex) %>% 
  summarise(tot = survey_prop(vartype = NULL))
```

Estado civil

```{r}
objetivo2 %>%
  group_by(casada) %>% 
  summarise(tot = survey_prop(vartype = NULL))
```

Situación en el hogar

```{r}
objetivo2 %>%
  group_by(jefe_hogar) %>% 
  summarise(tot = survey_prop(vartype = NULL))
```

Ocupación

```{r}
objetivo2 %>%
  group_by(ocupacion1) %>% 
  summarise(tot = survey_prop(vartype = NULL))
```

Jóvenes

```{r}
jovenes <- objetivo2 %>% 
  filter(edad_7g == 3 & between(escolaridad, 5, 9))

nrow(jovenes)
```

Regresión tesis: 9519. Por tanto, la diferencia es de 9 observaciones

Ingreso

```{r}
jovenes %>% 
  summarise(
    minimo = min(ingreso_mensual),
    media = survey_mean(ingreso_mensual, vartype = NULL),
    mediana = survey_median(ingreso_mensual, vartype = NULL),
    desviacion = survey_sd(ingreso_mensual, vartype = NULL),
    maximo = max(ingreso_mensual)
  )
```

Años estudios

```{r}
jovenes %>% 
  summarise(
    minimo = min(anios_estudios),
    media = survey_mean(anios_estudios, vartype = NULL),
    mediana = survey_median(anios_estudios, vartype = NULL),
    desviacion = survey_sd(anios_estudios, vartype = NULL),
    maximo = max(anios_estudios)
  )
```

Horas trabajadas

```{r}
jovenes %>% 
  summarise(
    minimo = min(horas_lab),
    media = survey_mean(horas_lab, vartype = NULL),
    mediana = survey_median(horas_lab, vartype = NULL),
    desviacion = survey_sd(horas_lab, vartype = NULL),
    maximo = max(horas_lab)
  )
```

Experiencia

```{r}
jovenes %>% 
  summarise(
    minimo = min(exper),
    media = survey_mean(exper, vartype = NULL),
    mediana = survey_median(exper, vartype = NULL),
    desviacion = survey_sd(exper, vartype = NULL),
    maximo = max(exper)
  )
```

Ingreso promedio con edad

```{r}
# ing_edad <- ocupada %>% 
#   filter(!is.na(ingreso_mensual)) %>%
#   mutate(ing_tot = ingreso_mensual * fac_tri.x) %>% 
#   group_by(edad) %>% 
#   summarise(
#     ing_tot2 = sum(ing_tot),
#     tot = sum(fac_tri.x),
#     promedio = ing_tot2 / tot
#   )
# 
# ing_edad %>% 
#   filter(!between(edad, 98, 99)) %>% 
#   # mutate(edad = factor(edad)) %>% 
#   ggplot(aes(edad, promedio)) + 
#   geom_point() +
#   geom_line()
```

Ingreso

Distribución

```{r}
objetivo2 %>% 
  ggplot(aes(ingreso_mensual)) + 
  geom_freqpoly(binwidth = 1000) +
  scale_x_continuous(labels = scales::label_comma()) +
  scale_y_continuous(labels = scales::label_comma()) +
  theme_classic()
```

