---
title: "Tesis escritura anexo"
output:
  word_document: default
  html_document: default
bibliography: references.bib
---

## Librerías requeridas

```{r setup, message=FALSE, warning=FALSE}
# paquetes ==========================================================
# manejo de datos
library(tidyverse)
# estadísticos descriptivos ponderados
library(matrixStats)
# definir como encuesta de diseño complejo
library(srvyr)
# paleta de colores
library(RColorBrewer)
# letter value plot
library(lvplot)
# regresión
library(modelr)
library(survey) # encuesta disenio complejo
# análisis de residuos
library(performance)
library(car)
library(stats)
library(nortest)
library(moments) # coeficiente asimetría
library(lmtest)
library(see)
library(sandwich)
# convertir a porcentaje dentro de mutate
library(scales) 
library(gt)
# mapas geográficos
library(sf)
library(rnaturalearth)
library(rnaturalearthdata)
library(rnaturalearthhires)
```

## Fuente de datos

```{r}
# importación =======================================================
# 3. sociodemográfica
sdem <- read_csv(
  "ENOE_SDEMT225.csv",
  col_types = cols(.default = col_character())
)

# 4. ocupación y empleo I
coe1 <- read_csv(
  "ENOE_COE1T225.csv",
  col_types = cols(.default = col_character())
)

# 5. ocupación y empleo II
coe2 <- read_csv(
  "ENOE_COE2T225.csv",
  col_types = cols(.default = col_character())
)
```

## Construcción de variables

```{r}
# construcción de variables =========================================
# grupos de edadd OECD(2019: 135)
sdem <- sdem %>%
  mutate(
    edad = as.integer(eda),
    edad_7g = case_when(
      between(edad, 0, 14) ~ "1",
      between(edad, 15, 24) ~ "2",
      between(edad, 25, 34) ~ "3",
      between(edad, 35, 44) ~ "4",
      between(edad, 45, 54) ~ "5",
      between(edad, 55, 64) ~ "6",
      between(edad, 65, 97) ~ "7",
      # edad no especificada mayores a 12 INEGI(2024:16)
      edad == "98" ~ "98",
      # edad no especificada menores a 12 INEGI(2024:16)
      edad == "99" ~ "99",
      # NA sin comillas para valores faltantes
      TRUE ~ NA
    )
  )

# carreras universitaria INEGI(2016: 13)
sdem <- sdem %>% 
  mutate(
    carrera1 = if_else(str_length(cs_p14_c) == 5, str_c("0", cs_p14_c), cs_p14_c),
    carrera2 = if_else(str_length(cs_p14_c) == 5, str_c("0", cs_p14_c), cs_p14_c),
    carrera3 = if_else(str_length(cs_p14_c) == 5, str_c("0", cs_p14_c), cs_p14_c)
  ) %>% 
  separate(
    carrera1,
    # campo amplio
    into = c("carrera1", "res"),
    sep = 2
  ) %>% 
  separate(
    carrera2,
    # campo específico
    into = c("carrera2", "res"),
    sep = 3
  ) %>% 
  separate(
    carrera3,
    # campo detallado
    into = c("carrera3", "res"),
    sep = 4
  ) %>% 
  select(-res)

# grupos ocupacionales INEGI(2019: 22)
coe1 <- coe1 %>% 
  mutate(
    ocupacion1 = p3,
    ocupacion2 = p3,
    ocupacion3 = p3
  ) %>% 
  separate(
    ocupacion1, 
    into = c("ocupacion1", "res"),
    sep = 1
  ) %>% 
  separate(
    ocupacion2,
    into = c("ocupacion2", "res"),
    sep = 2
  ) %>% 
  separate(
    ocupacion3,
    into = c("ocupacion3", "res"),
    sep = 3
  ) %>%
  select(-res)
```

## Segmentación

```{r}
# segmentación ======================================================
sdem <- sdem %>% mutate(
  # edad
  edad = as.integer(eda),
  # años de estudios
  anios_estudios = as.integer(anios_esc),
  # 99 pasa a NA para evitar 99 - edu_req
  anios_estudios = if_else(anios_estudios != 99, anios_estudios, NA),
  # grado escolar
  escolaridad = as.integer(cs_p13_1),
  # 99 pasa a NA para evitar 99 - edu_req
  escolaridad = if_else(escolaridad != 99, escolaridad, NA),
  # ponderador trimestral
  fac_tri = as.double(fac_tri),
  # ingreso mensual
  ingreso_mensual = as.double(ingocup),
  # 0 pasa a NA ya que 0==NA en p6b2
  ingreso_mensual = if_else(ingreso_mensual != 0, ingreso_mensual, NA),
  # promedio de ingreso por hora
  ingreso_hora = as.double(ing_x_hrs),
  # 0 pasa a NA ya que 0==NA en p6b2 y en dur9c == 1 & 9
  ingreso_hora = if_else(ingreso_hora != 0, ingreso_hora, NA)
)
```

## Creación de tablas

```{r}
# creación de tablas ================================================
# población de 12 y más para unir sdem y coe INEGI(2023:9)
pob_12ymas <- sdem %>% 
  filter(
  r_def == "0",
  c_res != "2",
  between(edad, 12, 98)
  )

# nrow(pob_12ymas)
# nrow(coe1)

# población total INEGI(2023:21)
pob_total <- sdem %>% 
  filter(
    r_def == "0",
    # es igual a (c_res == "1" | c_res == "3")
    c_res != "2"
  )

# población de 12 y más para unir sdem y coe INEGI(2023:9)
pob_12ymas <- sdem %>% 
  filter(
  r_def == "0",
  c_res != "2",
  between(edad, 12, 98)
  )

# unión de sdem y coe INEGI(2023:9)
completo <- pob_12ymas %>%
  full_join(coe1, by = c("tipo", "mes_cal", "cd_a", "ent", "con", "v_sel", "n_hog", "h_mud", "n_ren")) %>%
  full_join(coe2, by = c("tipo", "mes_cal", "cd_a", "ent", "con", "v_sel", "n_hog", "h_mud", "n_ren"))

# población de 15 años y más INEGI(2023:21)
pob_15ymas <- completo %>% 
  filter(
    r_def.x == "0",
    c_res != "2",
    between(edad, 15, 98)
  )

# INEGI(2023: 21)
ocupada <- pob_15ymas %>% 
  filter(clase2 == 1)

# INEGI(2023: 25)
desocupada <- pob_15ymas %>% 
  filter(clase2 == 2)

# INEGI(2023: 26)
pnea <- pob_15ymas %>% 
  filter(clase1 == 2)
```

## Método objetivo

```{r}
# método: objetivo --------------------------------------------------
# con el grupo división INEGI(2020: 22)
educacion_req_objetivo <- ocupada %>% 
  group_by(ocupacion1) %>% 
  summarise(total = sum(fac_tri.x)) %>% 
  mutate(
    objetivo_min = case_when(
      ocupacion1 == 1 ~ 5,
      ocupacion1 == 2 ~ 5,
      ocupacion1 == 3 ~ 3,
      ocupacion1 == 4 ~ 3,
      ocupacion1 == 5 ~ 3,
      ocupacion1 == 6 ~ 3,
      ocupacion1 == 7 ~ 3,
      ocupacion1 == 8 ~ 3,
      ocupacion1 == 9 ~ 2,
      TRUE ~ NA
    ),
    objetivo_max = case_when(
      ocupacion1 == 1 ~ 9,
      ocupacion1 == 2 ~ 9,
      ocupacion1 == 3 ~ 4,
      ocupacion1 == 4 ~ 4,
      ocupacion1 == 5 ~ 4,
      ocupacion1 == 6 ~ 4,
      ocupacion1 == 7 ~ 4,
      ocupacion1 == 8 ~ 4,
      ocupacion1 == 9 ~ 2,
      TRUE ~ NA
    )
  ) %>% 
  select(-total)

# comprobación
educacion_req_objetivo
```

## Incidencia

### Objetivo

```{r}
# desajuste educativo con el método objetivo
objetivo <- ocupada %>% left_join(educacion_req_objetivo, by = "ocupacion1") %>%  
  mutate(
    desajuste_educativo = case_when(
      # required
      between(escolaridad, objetivo_min, objetivo_max) ~ 0,
      # over
      escolaridad > objetivo_max ~ 1,
      # under
      escolaridad < objetivo_min ~ 2,
      TRUE ~ NA
    ),
    # variables binarias
    over_obj = if_else(escolaridad > objetivo_max, 1, 0),
    required_obj = if_else(between(escolaridad, objetivo_min, objetivo_max), 1, 0),
    under_obj = if_else(escolaridad < objetivo_min, 1, 0)
    # variables de años de sobre o infra
    # objetivo: no se puede obtener ya que son grados y están en intervalos
  )
```

### Encuesta diseño complejo

```{r}
# objetivo <- objetivo %>% 
#   as_survey_design(
#     ids = upm,
#     strata = est,
#     weights = fac_tri.x,
#     nest = TRUE
#   )
```

### Jóvenes con estudios de nivel superior

```{r}
jovenes <- objetivo %>% 
  filter(edad_7g == 3 & between(escolaridad, 5, 9))

# jovenes
```

## Tamaño de la muestra

```{r}
# muestra1 <- pob_total %>% 
#   summarise(n = n(), tot = sum(fac_tri)) %>% 
#   mutate(tabla = "pob_total") %>% 
#   select(tabla, n, tot)
# 
# muestra2 <- pob_15ymas %>% 
#   summarise(n = n(), tot = sum(fac_tri.x)) %>% 
#   mutate(tabla = "pob_15ymas") %>% 
#   select(tabla, n, tot)
# 
# muestra3 <- objetivo %>% 
#   summarise(n = n(), tot = sum(fac_tri.x)) %>% 
#   mutate(tabla = "objetivo") %>% 
#   select(tabla, n, tot)
# 
# muestra4 <- desocupada %>% 
#   summarise(n = n(), tot = sum(fac_tri.x)) %>% 
#   mutate(tabla = "desocupada") %>% 
#   select(tabla, n, tot)
# 
# muestra5 <- jovenes %>% 
#   summarise(n = n(), tot = sum(fac_tri.x)) %>% 
#   mutate(tabla = "jovenes") %>% 
#   select(tabla, n, tot)
# 
# muestra1 %>% 
#   add_row(muestra2) %>% 
#   add_row(muestra3) %>%
#   add_row(muestra4) %>% 
#   add_row(muestra5)
```

## Efecto salarial

### Construcción de las demás variables explicativas

```{r}
# otras variables explicativas ======================================

# objetivo ------------------------------------------------
objetivo <- objetivo %>% 
  mutate(
    # horas trabajadas
    # 999 indica no específicado, se convierte a NA INEGI(2024:81)
    horas_lab = if_else(p5b_thrs != 999, p5b_thrs, NA),
    horas_lab = as.double(horas_lab),
    # experiencia laboral potencial
    # si es <= 0, se convierte a NA; no afecta al grupo de jóvenes
    # si edad == 98, se convierte a NA
    # experiencia = edadd - años estudios - 6 
    # Zamudio e Islas(1999) y Mincer(1974)
    exper = edad - anios_estudios - 6,
    exper = if_else(exper > 0 & edad != 98, exper, NA),
    # experiencia ^ 2 para que el ingreso tenga una forma de U
    # exper2 = exper ** 2,
    # género == 1 si es mujer
    # mujer = if_else(sex == 2, 1, 0),
    # estado civil == 1 si es casada
    casada = if_else(e_con == 5, 1, 0),
    # situación de hogar == 1 si es jefe INEGI(2020:37)
    jefe_hogar = if_else(par_c == 101, 1, 0),
    # variables dicotómicas para los grupos ocupacionales
    # grupo de referencia: 9 INEGI(2020: 27)
    # func_dir_jefes = if_else(ocupacion1 == 1, 1, 0),
    # prof_tecnicos = if_else(ocupacion1 == 2, 1, 0),
    # aux_admin = if_else(ocupacion1 == 3, 1, 0),
    # comerc_ventas = if_else(ocupacion1 == 4, 1, 0),
    # serv_vig = if_else(ocupacion1 == 5, 1, 0),
    # agric_gan_for = if_else(ocupacion1 == 6, 1, 0),
    # art_constr = if_else(ocupacion1 == 7, 1, 0),
    # maq_ens = if_else(ocupacion1 == 8, 1, 0),
    # elementales = if_else(ocupacion1 == 9, 1, 0),
    # variables dicotómicas para campos educativos
    # grupo base: servicios (INEGI, 2016:13)
    # educacion = if_else(carrera1 == "01", 1, 0),
    # artes_hum = if_else(carrera1 == "02", 1, 0),
    # sociales_der = if_else(carrera1 == "03", 1, 0),
    # admin_neg = if_else(carrera1 == "04", 1, 0),
    # nat_mat_est = if_else(carrera1 == "05", 1, 0),
    # tic = if_else(carrera1 == "06", 1, 0),
    # ing_manf_constr = if_else(carrera1 == "07", 1, 0),
    # agro_veterinaria = if_else(carrera1 == "08", 1, 0),
    # salud = if_else(carrera1 == "09", 1, 0),
    # servicios = if_else(carrera1 == "10", 1, 0)
  )
```

### Muestra

```{r}
# general
objetivo <- objetivo %>% 
  filter(
    !is.na(ingreso_mensual), 
    !is.na(anios_estudios),
    !is.na(horas_lab),
    !is.na(exper)  
    )

# jovenes 
jovenes <- objetivo %>% 
  filter(edad_7g == 3 & between(escolaridad, 5, 9))
```

# Definición de variables dicotómicas 

Se intentará realizar regresiones con variables dummies definiendolas como factores.

```{r}
jovenes <- jovenes %>% 
  mutate(
    # genero
    sexo = factor(sex),
    # ocupaciones
    ocupaciones = factor(ocupacion1),
    # carreras educativas
    carreras = factor(carrera1)
  )
```

Se validan los niveles de cada factor

```{r}
levels(jovenes$sexo)
levels(jovenes$ocupaciones)
levels(jovenes$carreras)
```

Se observa que por defecto los niveles se ordenan de forma alfabética.

Se realiza la regresión

```{r}
modelo <- lm(log(ingreso_mensual) ~ anios_estudios + exper + I(exper**2) + log(horas_lab) + casada + jefe_hogar + sexo + ocupaciones + carreras, data = jovenes)

summary.lm(modelo)
```

Como se señalo en la nota *Modelos* de Notion, por defecto toma el primer nivel de cada factor como grupo base. Según Gemini y Chat GPT se puede modificar mediante `fct_relevel`.

```{r}
jovenes <- jovenes %>% 
  mutate(
    ocupaciones = fct_relevel(ocupaciones, "9"),
    carreras = fct_relevel(carreras, "10")
  )

levels(jovenes$ocupaciones)
levels(jovenes$carreras)
```

Se vuelve a realizar la regresión

```{r}
modelo <- lm(log(ingreso_mensual) ~ anios_estudios + exper + I(exper**2) + log(horas_lab) + casada + jefe_hogar + sexo + ocupaciones + carreras, data = jovenes)

summary.lm(modelo)
```

Se observa que si cambian los grupos base. Como último ejemplo, se añaden términos de interacción.

```{r}
modelo2 <- lm(log(ingreso_mensual) ~ anios_estudios + over_obj + exper + I(exper**2) + log(horas_lab) + casada + jefe_hogar + sexo + carreras + over_obj:sexo + over_obj:carreras, data = jovenes)

summary.lm(modelo2)
```

También se realiza de forma exitosa.

Se valida el contraste de Wald con factores

```{r}
# linearHypothesis(modelo2, "over_obj:sexo = 0", vcov. = vcovHC(modelo2, type = "HC3"))
```

```
simpleWarning in constants(lhs, cnames_symb): NAs introducidos por coerción
```

Señalarlas como se hizo en el modelo arroja error, se debe especificar tal cual aparece en los resultados

```{r}
linearHypothesis(modelo2, "over_obj:sexo2 = 0", vcov. = vcovHC(modelo2, type = "HC3"))
```

Se realiza Especificación 4

Se construye una variables que contiene las ocupaciones que requieren estudios superiores. Recordemos que las únicas ocupaciones que requieren estudios de nivel superior son: 

1. Funcionarios, directores y jefes 
2. Profesionistas y técnicos 

Las demás (del 3 al 9) no.

```{r}
df <- jovenes %>% 
  mutate(
    ocupacion1 = as.integer(ocupacion1),
    ocupaciones = case_when(
      between(ocupacion1, 1, 2) ~ 1,
      ocupacion1 == 3 ~ 3,
      ocupacion1 == 4 ~ 4,
      ocupacion1 == 5 ~ 5,
      ocupacion1 == 6 ~ 6,
      ocupacion1 == 7 ~ 7,
      ocupacion1 == 8 ~ 8,
      ocupacion1 == 9 ~ 9,
      TRUE ~ NA
    ),
    ocupaciones = factor(ocupaciones)
  )
```

Regresión 

```{r}
modelo4 <- lm(log(ingreso_mensual) ~ anios_estudios + exper + I(exper**2) + log(horas_lab) + sexo + casada + jefe_hogar + ocupaciones, data = df)

summary.lm(modelo4)
```

Con respecto a los resultados de la especificación 3, que en el documento de la tesis fue la especificación 2, aquí disminuye R^2 y la diferencia porcentual varía relativamente poco. Puedo quedarme con uno o con otro, ya que no existen grandes diferencias.

Añadir más variables del lado de la demanda

En línea con la observación de mi director, se enlistará más variables que estarán en una nueva especificación:

* ent entidad
* cs_p13_1: nivel educativo
* cs_p14_c carrera educativa
* cs_p16: concluyó sus estudios, o no
* n_hij: núm hijos
* pos_ocu
* rama
* dur9c
* emple7c
* rama_est1
* ambito2
* emp_ppal

# Referencias

