---
title: "Tesis escritura anexo"
output:
  word_document: default
  html_document: default
bibliography: references.bib
---

## Librerías requeridas

```{r setup, message=FALSE, warning=FALSE}
# paquetes ==========================================================
# manejo de datos
library(tidyverse)
# estadísticos descriptivos ponderados
library(matrixStats)
# definir como encuesta de diseño complejo
library(srvyr)
# paleta de colores
library(RColorBrewer)
# letter value plot
library(lvplot)
# regresión
library(modelr)
library(survey) # encuesta disenio complejo
# análisis de residuos
library(performance)
library(car)
library(stats)
library(nortest)
library(moments) # coeficiente asimetría
library(lmtest)
library(see)
library(sandwich)
# convertir a porcentaje dentro de mutate
library(scales) 
library(gt)
# mapas geográficos
library(sf)
library(rnaturalearth)
library(rnaturalearthdata)
library(rnaturalearthhires)
```

## Fuente de datos

```{r}
# importación =======================================================
# 3. sociodemográfica
sdem <- read_csv(
  "ENOE_SDEMT225.csv",
  col_types = cols(.default = col_character())
)

# 4. ocupación y empleo I
coe1 <- read_csv(
  "ENOE_COE1T225.csv",
  col_types = cols(.default = col_character())
)

# 5. ocupación y empleo II
coe2 <- read_csv(
  "ENOE_COE2T225.csv",
  col_types = cols(.default = col_character())
)
```

## Construcción de variables

```{r}
# construcción de variables =========================================
# grupos de edadd OECD(2019: 135)
sdem <- sdem %>%
  mutate(
    edad = as.integer(eda),
    edad_7g = case_when(
      between(edad, 0, 14) ~ "1",
      between(edad, 15, 24) ~ "2",
      between(edad, 25, 34) ~ "3",
      between(edad, 35, 44) ~ "4",
      between(edad, 45, 54) ~ "5",
      between(edad, 55, 64) ~ "6",
      between(edad, 65, 97) ~ "7",
      # edad no especificada mayores a 12 INEGI(2024:16)
      edad == "98" ~ "98",
      # edad no especificada menores a 12 INEGI(2024:16)
      edad == "99" ~ "99",
      # NA sin comillas para valores faltantes
      TRUE ~ NA
    )
  )

# carreras universitaria INEGI(2016: 13)
sdem <- sdem %>% 
  mutate(
    carrera1 = if_else(str_length(cs_p14_c) == 5, str_c("0", cs_p14_c), cs_p14_c),
    carrera2 = if_else(str_length(cs_p14_c) == 5, str_c("0", cs_p14_c), cs_p14_c),
    carrera3 = if_else(str_length(cs_p14_c) == 5, str_c("0", cs_p14_c), cs_p14_c)
  ) %>% 
  separate(
    carrera1,
    # campo amplio
    into = c("carrera1", "res"),
    sep = 2
  ) %>% 
  separate(
    carrera2,
    # campo específico
    into = c("carrera2", "res"),
    sep = 3
  ) %>% 
  separate(
    carrera3,
    # campo detallado
    into = c("carrera3", "res"),
    sep = 4
  ) %>% 
  select(-res)

# grupos ocupacionales INEGI(2019: 22)
coe1 <- coe1 %>% 
  mutate(
    ocupacion1 = p3,
    ocupacion2 = p3,
    ocupacion3 = p3
  ) %>% 
  separate(
    ocupacion1, 
    into = c("ocupacion1", "res"),
    sep = 1
  ) %>% 
  separate(
    ocupacion2,
    into = c("ocupacion2", "res"),
    sep = 2
  ) %>% 
  separate(
    ocupacion3,
    into = c("ocupacion3", "res"),
    sep = 3
  ) %>%
  select(-res)
```

## Segmentación

```{r}
# segmentación ======================================================
sdem <- sdem %>% mutate(
  # edad
  edad = as.integer(eda),
  # años de estudios
  anios_estudios = as.integer(anios_esc),
  # 99 pasa a NA para evitar 99 - edu_req
  anios_estudios = if_else(anios_estudios != 99, anios_estudios, NA),
  # grado escolar
  escolaridad = as.integer(cs_p13_1),
  # 99 pasa a NA para evitar 99 - edu_req
  escolaridad = if_else(escolaridad != 99, escolaridad, NA),
  # ponderador trimestral
  fac_tri = as.double(fac_tri),
  # ingreso mensual
  ingreso_mensual = as.double(ingocup),
  # 0 pasa a NA ya que 0==NA en p6b2
  ingreso_mensual = if_else(ingreso_mensual != 0, ingreso_mensual, NA),
  # promedio de ingreso por hora
  ingreso_hora = as.double(ing_x_hrs),
  # 0 pasa a NA ya que 0==NA en p6b2 y en dur9c == 1 & 9
  ingreso_hora = if_else(ingreso_hora != 0, ingreso_hora, NA)
)
```

## Creación de tablas

```{r}
# creación de tablas ================================================
# población de 12 y más para unir sdem y coe INEGI(2023:9)
pob_12ymas <- sdem %>% 
  filter(
  r_def == "0",
  c_res != "2",
  between(edad, 12, 98)
  )

# nrow(pob_12ymas)
# nrow(coe1)

# población total INEGI(2023:21)
pob_total <- sdem %>% 
  filter(
    r_def == "0",
    # es igual a (c_res == "1" | c_res == "3")
    c_res != "2"
  )

# población de 12 y más para unir sdem y coe INEGI(2023:9)
pob_12ymas <- sdem %>% 
  filter(
  r_def == "0",
  c_res != "2",
  between(edad, 12, 98)
  )

# unión de sdem y coe INEGI(2023:9)
completo <- pob_12ymas %>%
  full_join(coe1, by = c("tipo", "mes_cal", "cd_a", "ent", "con", "v_sel", "n_hog", "h_mud", "n_ren")) %>%
  full_join(coe2, by = c("tipo", "mes_cal", "cd_a", "ent", "con", "v_sel", "n_hog", "h_mud", "n_ren"))

# población de 15 años y más INEGI(2023:21)
pob_15ymas <- completo %>% 
  filter(
    r_def.x == "0",
    c_res != "2",
    between(edad, 15, 98)
  )

# INEGI(2023: 21)
ocupada <- pob_15ymas %>% 
  filter(clase2 == 1)

# INEGI(2023: 25)
desocupada <- pob_15ymas %>% 
  filter(clase2 == 2)

# INEGI(2023: 26)
pnea <- pob_15ymas %>% 
  filter(clase1 == 2)
```

# Distribución de estudios a nivel estatal

Este documento es la continuación de 

* C:/Prog/tesis/11_Duda_distribucion_estudios.Rmd
* C:/Prog/tesis/15-1_Duda_distribucion_estudios2.Rmd

Se construirá un modelo rudimentario de oferta y demanda por nivel de competencias (skill level)

General

```{r}
# ocupaciones
skill_demanda <- ocupada %>% 
  group_by(ocupacion1) %>% 
  summarise(
    tot = sum(fac_tri.x)
  ) %>% 
  mutate(
    prop = tot / sum(tot),
    ocupacion1 = as.integer(ocupacion1),
    skill_level = case_when(
      between(ocupacion1, 1, 2) ~ 1,
      between(ocupacion1, 3, 8) ~ 2,
      ocupacion1 == 9 ~ 3,
      TRUE ~ NA
    )
  ) %>% 
  group_by(skill_level) %>%
  summarise(ocup = sum(prop))

# trabajadores
skill_oferta <- ocupada %>% 
  group_by(escolaridad) %>% 
  summarise(
    tot = sum(fac_tri.x)
  ) %>% 
  mutate(
    prop = tot / sum(tot),
    skill_level = case_when(
      between(escolaridad, 5, 9) ~ 1,
      between(escolaridad, 3, 4) ~ 2,
      escolaridad == 2 ~ 3,
      # esc < primaria
      TRUE ~ NA
    )
  ) %>% 
  group_by(skill_level) %>% 
  summarise(trab = sum(prop))

skill_mercado <- skill_oferta %>% left_join(skill_demanda, by = "skill_level") %>% 
  mutate(
    dif = ocup - trab,
    desajuste = if_else(ocup < trab, "deficit", "superavit")
  )

skill_mercado
```

A nivel estatal

```{r}
# ocupaciones (demanda)
skill_demanda_est <- ocupada %>% 
  group_by(ent, ocupacion1) %>% 
  summarise(
    tot = sum(fac_tri.x)
  ) %>% 
  mutate(
    prop = tot / sum(tot),
    ocupacion1 = as.integer(ocupacion1),
    skill_level = case_when(
      between(ocupacion1, 1, 2) ~ 1,
      between(ocupacion1, 3, 8) ~ 2,
      ocupacion1 == 9 ~ 3,
      TRUE ~ NA
    )
  ) %>% 
  group_by(ent, skill_level) %>%
  summarise(ocup = sum(prop))

# trabajadores (oferta)
skill_oferta_est <- ocupada %>% 
  group_by(ent, escolaridad) %>% 
  summarise(
    tot = sum(fac_tri.x)
  ) %>% 
  mutate(
    prop = tot / sum(tot),
    skill_level = case_when(
      between(escolaridad, 5, 9) ~ 1,
      between(escolaridad, 3, 4) ~ 2,
      escolaridad == 2 ~ 3,
      # esc < primaria
      TRUE ~ NA
    )
  ) %>% 
  group_by(ent, skill_level) %>% 
  summarise(trab = sum(prop))

skill_mercado_est <- skill_oferta_est %>% left_join(skill_demanda_est, by = c("ent", "skill_level")) %>% 
  mutate(
    dif = ocup - trab,
    desajuste = if_else(ocup < trab, "deficit", "superavit")
  )

skill_mercado_est
```

Estados que presentan mayor déficit en el nivel de competencia 1

```{r}
skill_mercado_est %>% 
  filter(skill_level == 1) %>% 
  arrange(desc(dif))
```

Sinaloa (-13.3%), Sonora (-12.2%) y Nayarit (-10.7%) son los estados que presentan mayor déficit en puestos de trabajo que requieren el nivel 1 de competencia. Por su parte, Quintana Roo (23: -5.1%), Guanajuato (11: -5.4%) y Chiapas (7: -5.4%) son los estados que presentan menor déficit. Sin embargo, todos los estados existe una mayor cantidad de trabajadores que cuentan con el nivel 1 de competencia que puestos que requieran dicho nivel. Es decir, el problema de décit de demanda existe en todos los estados del país. 

Al comparar nuestros resultados con @anuies2003, se observan resultados dispares. En el trabajo de la ANUIES, la región sur presenta una escasez en el lado de la demanda, específico en ciencias sociales y similares, mientras que las regiones que tienen ciudades metropolitanas (CDMX, Jalisco y Nuevo León) presentan un excedente en el lado de la oferta de profesionistas. Como se observa, hay que tomar con cautela esta comparación. La ANUIES construye un modelo de oferta y demanda considerando a la oferta como el número de nuevos egresados y como demanda el número de trabajadores ocupados en el mercado laboral. En este espacio, se construye un modelo considerando como oferta el número de trabajadores y como demanda el número de ocupaciones, ambos diferenciados por el nivel de competencia (skill level) que presentan, con base en la metodología de @ilo_emi. 

Lo que pretendemos decir con nuestro modelo de oferta y demanda, a nivel agregado o estatal, es que en el mercado laboral existen más trabajadores ocupados con estudios de nivel superior que puestos que requieran dicho nivel educativo. Es decir, existe un desequilibrio en el mercado laboral mexicano lo que refleja, en primera instancia, la posible existencia de un problema de sobre-calificación. 

¿Cuántos trabajadores con estudios de nivel superior se encuentran en puestos que requieren los niveles 1 y 2 de competencia?

```{r}
ocupada %>%
  filter(between(escolaridad, 5, 9)) %>% 
  mutate(
    ocupacion1 = as.integer(ocupacion1),
    skill_level = case_when(
      between(ocupacion1, 1, 2) ~ 1,
      between(ocupacion1, 3, 8) ~ 2,
      ocupacion1 == 9  ~ 3,
      TRUE ~ NA
    )
  ) %>% 
  group_by(skill_level) %>% 
  summarise(
    tot = sum(fac_tri.x) 
    ) %>% 
  mutate(prop = tot / sum(tot))
```

Del 100% de trabajadores con estudios de nivel superior, el 40.2% se encuentran en ocupaciones con el nivel 2 de competencia y el 5.4% en ocupaciones que requieren el nivel 3 de competencia. Poco más de la mitad de dichos trabajadores (54.4%) se encuentra en puestos acordes al nivel que poseen. 


