---
title: "Tesis escritura anexo"
output:
  word_document: default
  html_document: default
bibliography: references.bib
---

# Anexo: código computacional

En este espacio se describe la serie de pasos computacionales en el manejo de datos, desde la importación y limpieza hasta el análisis descriptivo y de regresión realizado en el lenguaje de programación R. 

## Librerías requeridas

```{r setup, message=FALSE, warning=FALSE}
# paquetes ==========================================================
# manejo de datos
library(tidyverse)
# estadísticos descriptivos ponderados
library(matrixStats)
# definir como encuesta de diseño complejo
library(srvyr)
# paleta de colores
library(RColorBrewer)
# letter value plot
library(lvplot)
# regresión
library(modelr)
library(survey) # encuesta disenio complejo
# análisis de residuos
library(performance)
library(car)
library(stats)
library(nortest)
library(moments) # coeficiente asimetría
library(lmtest)
library(see)
library(sandwich)
# convertir a porcentaje dentro de mutate
library(scales) 
library(gt)
# mapas geográficos
library(sf)
library(rnaturalearth)
library(rnaturalearthdata)
library(rnaturalearthhires)
```

## Fuente de datos

En la presente investigación se utilizarán los microdatos de la Encuesta Nacional de Ocupación y Empleo correspondiente al segundo trimestre de 2025 (ENOE 2T-2025) que se encuentra disponible en la siguiente liga: <https://www.inegi.org.mx/contenidos/programas/enoe/15ymas/microdatos/enoe_2025_trim3_csv.zip> en CSV comprimido en formato ZIP. Para que la importación se pueda llevar a cabo de manera exitosa, primero debe crearse un proyecto en "File>New Project", después establecer la ubicación del nuevo proyecto, ya sea en una nueva carpeta o en una ya existente, para posteriormente ubicar los archivos descomprimidos que contienen los microdatos de ENOE 2T-2025 en la carpeta seleccionada.

```{r}
# importación =======================================================
# 3. sociodemográfica
sdem <- read_csv(
  "ENOE_SDEMT225.csv",
  col_types = cols(.default = col_character())
)

# 4. ocupación y empleo I
coe1 <- read_csv(
  "ENOE_COE1T225.csv",
  col_types = cols(.default = col_character())
)

# 5. ocupación y empleo II
coe2 <- read_csv(
  "ENOE_COE2T225.csv",
  col_types = cols(.default = col_character())
)
```

## Construcción de variables

Se construyen las siguientes variables: 

* `edad_7g`: contiene los grupos de edad que señala a jóvenes a personas con edad de 25 a 34 años,
* `carrera1`, `carrera2` y `carrera3`: contienen los campos de formación académica por nivel de agregación: campo amplio, específico y detallado, respectivamente; consulte @inegi2016c para más información.
* `ocupacion1`, `ocupacion2`y `ocupacion3`: contienen las ocupaciones del SINCO-19 por nivel de agregación: división ocupacional, grupo principal, y subgrupo; consulte @inegisinco2019 para más información.

```{r}
# construcción de variables =========================================
# grupos de edadd OECD(2019: 135)
sdem <- sdem %>%
  mutate(
    edad = as.integer(eda),
    edad_7g = case_when(
      between(edad, 0, 14) ~ "1",
      between(edad, 15, 24) ~ "2",
      between(edad, 25, 34) ~ "3",
      between(edad, 35, 44) ~ "4",
      between(edad, 45, 54) ~ "5",
      between(edad, 55, 64) ~ "6",
      between(edad, 65, 97) ~ "7",
      # edad no especificada mayores a 12 INEGI(2024:16)
      edad == "98" ~ "98",
      # edad no especificada menores a 12 INEGI(2024:16)
      edad == "99" ~ "99",
      # NA sin comillas para valores faltantes
      TRUE ~ NA
    )
  )

# carreras universitaria INEGI(2016: 13)
sdem <- sdem %>% 
  mutate(
    carrera1 = if_else(str_length(cs_p14_c) == 5, str_c("0", cs_p14_c), cs_p14_c),
    carrera2 = if_else(str_length(cs_p14_c) == 5, str_c("0", cs_p14_c), cs_p14_c),
    carrera3 = if_else(str_length(cs_p14_c) == 5, str_c("0", cs_p14_c), cs_p14_c)
  ) %>% 
  separate(
    carrera1,
    # campo amplio
    into = c("carrera1", "res"),
    sep = 2
  ) %>% 
  separate(
    carrera2,
    # campo específico
    into = c("carrera2", "res"),
    sep = 3
  ) %>% 
  separate(
    carrera3,
    # campo detallado
    into = c("carrera3", "res"),
    sep = 4
  ) %>% 
  select(-res)

# grupos ocupacionales INEGI(2019: 22)
coe1 <- coe1 %>% 
  mutate(
    ocupacion1 = p3,
    ocupacion2 = p3,
    ocupacion3 = p3
  ) %>% 
  separate(
    ocupacion1, 
    into = c("ocupacion1", "res"),
    sep = 1
  ) %>% 
  separate(
    ocupacion2,
    into = c("ocupacion2", "res"),
    sep = 2
  ) %>% 
  separate(
    ocupacion3,
    into = c("ocupacion3", "res"),
    sep = 3
  ) %>%
  select(-res)
```

## Segmentación

En algunas variables se modifica el tipo de dato para poder realizar las manipulaciones correspondientes en el análisis. En casos específicos, es necesario cambiar los valores faltantes (missing o `NA`), ésto se realiza en las variables `anios_estudios`, `escolaridad`, `ingreso_mensual` e `ingreso_hora`.

```{r}
# segmentación ======================================================
sdem <- sdem %>% mutate(
  # edad
  edad = as.integer(eda),
  # años de estudios
  anios_estudios = as.integer(anios_esc),
  # 99 pasa a NA para evitar 99 - edu_req
  anios_estudios = if_else(anios_estudios != 99, anios_estudios, NA),
  # grado escolar
  escolaridad = as.integer(cs_p13_1),
  # 99 pasa a NA para evitar 99 - edu_req
  escolaridad = if_else(escolaridad != 99, escolaridad, NA),
  # ponderador trimestral
  fac_tri = as.double(fac_tri),
  # ingreso mensual
  ingreso_mensual = as.double(ingocup),
  # 0 pasa a NA ya que 0==NA en p6b2
  ingreso_mensual = if_else(ingreso_mensual != 0, ingreso_mensual, NA),
  # promedio de ingreso por hora
  ingreso_hora = as.double(ing_x_hrs),
  # 0 pasa a NA ya que 0==NA en p6b2 y en dur9c == 1 & 9
  ingreso_hora = if_else(ingreso_hora != 0, ingreso_hora, NA)
)
```

## Creación de tablas

De acuerdo a los criterios establecidos en @inegiconociendoenoe2023, se crean distintas tablas que permiten unir las tablas `SDEM` con `COE1` y `COE2`. Cabe mencionar que se trabajará con la tabla que contiene a la población ocupada: `ocupada`. 

```{r}
# creación de tablas ================================================
# población de 12 y más para unir sdem y coe INEGI(2023:9)
pob_12ymas <- sdem %>% 
  filter(
  r_def == "0",
  c_res != "2",
  between(edad, 12, 98)
  )

# nrow(pob_12ymas)
# nrow(coe1)

# población total INEGI(2023:21)
pob_total <- sdem %>% 
  filter(
    r_def == "0",
    # es igual a (c_res == "1" | c_res == "3")
    c_res != "2"
  )

# población de 12 y más para unir sdem y coe INEGI(2023:9)
pob_12ymas <- sdem %>% 
  filter(
  r_def == "0",
  c_res != "2",
  between(edad, 12, 98)
  )

# unión de sdem y coe INEGI(2023:9)
completo <- pob_12ymas %>%
  full_join(coe1, by = c("tipo", "mes_cal", "cd_a", "ent", "con", "v_sel", "n_hog", "h_mud", "n_ren")) %>%
  full_join(coe2, by = c("tipo", "mes_cal", "cd_a", "ent", "con", "v_sel", "n_hog", "h_mud", "n_ren"))

# población de 15 años y más INEGI(2023:21)
pob_15ymas <- completo %>% 
  filter(
    r_def.x == "0",
    c_res != "2",
    between(edad, 15, 98)
  )

# INEGI(2023: 21)
ocupada <- pob_15ymas %>% 
  filter(clase2 == 1)

# INEGI(2023: 25)
desocupada <- pob_15ymas %>% 
  filter(clase2 == 2)

# INEGI(2023: 26)
pnea <- pob_15ymas %>% 
  filter(clase1 == 2)
```

## Método objetivo

El método objetivo lo establece @ilo que determina la educación requerida en cada ocupación a 1 dígito de la CIUO-08, a través del nivel de estudios, y no con los años de estudio. Con base en @inegi2016c, @inegi2011, @inegisinco2019 y @oecd2019 se realiza la conversión del nivel de estudios a grado escolar acorde al Sistema Educativo Nacional de México, y de las ocupaciones de CIUO-08 a 1 dígito (divisiones ocupacionales) del SINCO-19. 

```{r}
# método: objetivo --------------------------------------------------
# con el grupo división INEGI(2020: 22)
educacion_req_objetivo <- ocupada %>% 
  group_by(ocupacion1) %>% 
  summarise(total = sum(fac_tri.x)) %>% 
  mutate(
    objetivo_min = case_when(
      ocupacion1 == 1 ~ 5,
      ocupacion1 == 2 ~ 5,
      ocupacion1 == 3 ~ 3,
      ocupacion1 == 4 ~ 3,
      ocupacion1 == 5 ~ 3,
      ocupacion1 == 6 ~ 3,
      ocupacion1 == 7 ~ 3,
      ocupacion1 == 8 ~ 3,
      ocupacion1 == 9 ~ 2,
      TRUE ~ NA
    ),
    objetivo_max = case_when(
      ocupacion1 == 1 ~ 9,
      ocupacion1 == 2 ~ 9,
      ocupacion1 == 3 ~ 4,
      ocupacion1 == 4 ~ 4,
      ocupacion1 == 5 ~ 4,
      ocupacion1 == 6 ~ 4,
      ocupacion1 == 7 ~ 4,
      ocupacion1 == 8 ~ 4,
      ocupacion1 == 9 ~ 2,
      TRUE ~ NA
    )
  ) %>% 
  select(-total)

# comprobación
educacion_req_objetivo
```

## Incidencia

### Objetivo

El criterio es el siguiente:

* Se considera sobre-calificado, si la escolaridad de la persona es superior a la requerida,
* Se considera sub-calificado, si la escolaridad de la persona es inferior a la requerida,
* Se considera educación acorde, si la escolaridad de la persona coincide con la requerida.

En el método objetivo de ILO, en cada ocupación existe un intervalo de escolaridad requerida por lo que se considera el límite superior para el caso de la sobre-calificación y el límite inferior para el caso de la sub-calificación. Se observa que con éste método no es posible obtener los años de educación, según el tipo de desajuste. 

```{r}
# desajuste educativo con el método objetivo
objetivo <- ocupada %>% left_join(educacion_req_objetivo, by = "ocupacion1") %>%  
  mutate(
    desajuste_educativo = case_when(
      # required
      between(escolaridad, objetivo_min, objetivo_max) ~ 0,
      # over
      escolaridad > objetivo_max ~ 1,
      # under
      escolaridad < objetivo_min ~ 2,
      TRUE ~ NA
    ),
    # variables binarias
    over_obj = if_else(escolaridad > objetivo_max, 1, 0),
    required_obj = if_else(between(escolaridad, objetivo_min, objetivo_max), 1, 0),
    under_obj = if_else(escolaridad < objetivo_min, 1, 0)
    # variables de años de sobre o infra
    # objetivo: no se puede obtener ya que son grados y están en intervalos
  )
```

### Encuesta diseño complejo

La ENOE 2T-2025 es una encuesta de diseño complejo por lo que debe considerarse la estratificación, la ponderación de cada observación, etc. Puede omitirse este paso, pero para realizar el cálculo de conteo total y porcentajes debe utilizarse el ponderador trimestral ubicado en la variable `fac_tri`. 

```{r}
# objetivo <- objetivo %>% 
#   as_survey_design(
#     ids = upm,
#     strata = est,
#     weights = fac_tri.x,
#     nest = TRUE
#   )
```

### Jóvenes con estudios de nivel superior

Por último, se crea una tabla que contiene la población objetivo: jóvenes de 25 a 34 años con estudios de nivel superior.

```{r}
jovenes <- objetivo %>% 
  filter(edad_7g == 3 & between(escolaridad, 5, 9))

# jovenes
```

## Tamaño de la muestra

Se realizan los cálculos de la incidencia utilizando las tablas que contienen: población total (`pob_total`), población de 15 años y más (`pob_15ymas`), población ocupada (`objetivo`), población desocupada (`desocupada`), población de jóvenes de 25 a 34 años con estudios de nivel superior. El tamaño de cada tabla es el siguiente:

```{r}
# muestra1 <- pob_total %>% 
#   summarise(n = n(), tot = sum(fac_tri)) %>% 
#   mutate(tabla = "pob_total") %>% 
#   select(tabla, n, tot)
# 
# muestra2 <- pob_15ymas %>% 
#   summarise(n = n(), tot = sum(fac_tri.x)) %>% 
#   mutate(tabla = "pob_15ymas") %>% 
#   select(tabla, n, tot)
# 
# muestra3 <- objetivo %>% 
#   summarise(n = n(), tot = sum(fac_tri.x)) %>% 
#   mutate(tabla = "objetivo") %>% 
#   select(tabla, n, tot)
# 
# muestra4 <- desocupada %>% 
#   summarise(n = n(), tot = sum(fac_tri.x)) %>% 
#   mutate(tabla = "desocupada") %>% 
#   select(tabla, n, tot)
# 
# muestra5 <- jovenes %>% 
#   summarise(n = n(), tot = sum(fac_tri.x)) %>% 
#   mutate(tabla = "jovenes") %>% 
#   select(tabla, n, tot)
# 
# muestra1 %>% 
#   add_row(muestra2) %>% 
#   add_row(muestra3) %>%
#   add_row(muestra4) %>% 
#   add_row(muestra5)
```

## Efecto salarial

### Construcción de las demás variables explicativas

Se construyen el resto de variables explicativas que estarán incluidas en el modelo propuesto por @verdugoyverdugo1989. 

* Horas trabajadas: se modifican los valores faltantes,
* Experiencia laboral y su cuadrado: según @mincer1974 y @zamudioeislas1999,
* Sexo: toma el valor 1 si el individuo es hombre,
* Estado civil: toma el valor 1 si el individuo i está casado,
* Situación en el hogar: toma el valor 1 si el individuo es jefe de hogar,
* Ocupaciones: variables dicotómicas que indican las $J-1$ divisiones ocupacionales del SINCO-19, el grupo de referencia son trabajadores en actividades elementales y de apoyo. 

```{r}
# otras variables explicativas ======================================

# objetivo ------------------------------------------------
objetivo <- objetivo %>% 
  mutate(
    # horas trabajadas
    # 999 indica no específicado, se convierte a NA INEGI(2024:81)
    horas_lab = if_else(p5b_thrs != 999, p5b_thrs, NA),
    horas_lab = as.double(horas_lab),
    # experiencia laboral potencial
    # si es <= 0, se convierte a NA; no afecta al grupo de jóvenes
    # si edad == 98, se convierte a NA
    # experiencia = edadd - años estudios - 6 
    # Zamudio e Islas(1999) y Mincer(1974)
    exper = edad - anios_estudios - 6,
    exper = if_else(exper > 0 & edad != 98, exper, NA),
    # experiencia ^ 2 para que el ingreso tenga una forma de U
    exper2 = exper ** 2,
    # género == 1 si es mujer
    mujer = if_else(sex == 2, 1, 0),
    # estado civil == 1 si es casada
    casada = if_else(e_con == 5, 1, 0),
    # situación de hogar == 1 si es jefe INEGI(2020:37)
    jefe_hogar = if_else(par_c == 101, 1, 0),
    # variables dicotómicas para los grupos ocupacionales
    # grupo de referencia: 9 INEGI(2020: 27)
    func_dir_jefes = if_else(ocupacion1 == 1, 1, 0),
    prof_tecnicos = if_else(ocupacion1 == 2, 1, 0),
    aux_admin = if_else(ocupacion1 == 3, 1, 0),
    comerc_ventas = if_else(ocupacion1 == 4, 1, 0),
    serv_vig = if_else(ocupacion1 == 5, 1, 0),
    agric_gan_for = if_else(ocupacion1 == 6, 1, 0),
    art_constr = if_else(ocupacion1 == 7, 1, 0),
    maq_ens = if_else(ocupacion1 == 8, 1, 0),
    elementales = if_else(ocupacion1 == 9, 1, 0),
    # variables dicotómicas para campos educativos
    # grupo base: servicios (INEGI, 2016:13)
    educacion = if_else(carrera1 == "01", 1, 0),
    artes_hum = if_else(carrera1 == "02", 1, 0),
    sociales_der = if_else(carrera1 == "03", 1, 0),
    admin_neg = if_else(carrera1 == "04", 1, 0),
    nat_mat_est = if_else(carrera1 == "05", 1, 0),
    tic = if_else(carrera1 == "06", 1, 0),
    ing_manf_constr = if_else(carrera1 == "07", 1, 0),
    agro_veterinaria = if_else(carrera1 == "08", 1, 0),
    salud = if_else(carrera1 == "09", 1, 0),
    servicios = if_else(carrera1 == "10", 1, 0),
    # variables dummy de conclusión estudios, base: si concluyó
    est_no_acabo = if_else(cs_p16 == "2", 1, 0),
    # variables dummies de nivel educativo, base: doctorado
    tecnica = if_else(escolaridad == "6", 1, 0),
    licenciatura = if_else(escolaridad == "7", 1, 0),
    maestria = if_else(escolaridad == "8", 1, 0),
    doctorado = if_else(escolaridad == "9", 1, 0)
  )
```

### Muestra

En el presentre trabajo se realizó la regresión al tamaño total de la muestra y a la población de jóvenes, en ambos casos se eliminaron las observaciones que contienen valores faltantes (`NA`) en las siguientes variables: `ingreso_mensual`, `anios_estudios`, `horas_lab`, `exper`. 

```{r}
# general
objetivo <- objetivo %>% 
  filter(
    !is.na(ingreso_mensual), 
    !is.na(anios_estudios),
    !is.na(horas_lab),
    !is.na(exper)  
    )

# jovenes 
jovenes <- objetivo %>% 
  filter(edad_7g == 3 & between(escolaridad, 5, 9))
```

Por lo que el tamaño de la muestra queda reducida a:

* General: `r nrow(objetivo)`
* Jóvenes: `r nrow(jovenes)`

Cabe señalar que R elimina 17 y 9 observaciones en el caso general y de jóvenes, respectivamente. Por ende, el tamaño de la muestra utilizada en cada regresión es de: `110,746` (general) y `9,519` (jóvenes).

# Resultados

## Efecto salarial

### General

```{r}
modelo_gral <- lm(log(ingreso_mensual) ~ anios_estudios + over_obj + under_obj + exper + exper2 + log(horas_lab) + mujer + casada + jefe_hogar + func_dir_jefes + prof_tecnicos + aux_admin + comerc_ventas + serv_vig + agric_gan_for + art_constr + maq_ens, data = objetivo)

summary.lm(modelo_gral)
```

Se elimina `under_obj`

```{r}
modelo_gral <- lm(log(ingreso_mensual) ~ anios_estudios + over_obj + exper + exper2 + log(horas_lab) + mujer + casada + jefe_hogar + func_dir_jefes + prof_tecnicos + aux_admin + comerc_ventas + serv_vig + agric_gan_for + art_constr + maq_ens, data = objetivo)

summary.lm(modelo_gral)
```

### Jóvenes

Modelo Verdugo

```{r}
# prof_tecnicos, required_obj y under _obj no significativos
modelo_jov <- lm(log(ingreso_mensual) ~ anios_estudios + over_obj + exper + exper2 + log(horas_lab) + mujer + casada + jefe_hogar + func_dir_jefes + prof_tecnicos + aux_admin + comerc_ventas + serv_vig + agric_gan_for + art_constr + maq_ens, data = jovenes)

summary.lm(modelo_jov)
```

Modelo 1

```{r}
# modelo 1
modelo_jov1 <- lm(log(ingreso_mensual) ~ anios_estudios + over_obj + exper + exper2 + log(horas_lab) + mujer + casada + jefe_hogar, data = jovenes)

summary.lm(modelo_jov1)
```

Modelo 1 con términos de interacción

```{r}
# modelo 1
modelo <- lm(log(ingreso_mensual) ~ anios_estudios + over_obj + exper + exper2 + log(horas_lab) + mujer + casada + jefe_hogar + over_obj:mujer, data = jovenes)

summary.lm(modelo)
```

Errores estándar robustos

```{r}
# coeficientes con errores robustos HC3
# coeftest(modelo, vcov = vcovHC(modelo, type = "HC3"))
```

Contraste Wald

H0: b4 = 0

```{r}
linearHypothesis(modelo, "over_obj:mujer = 0", vcov. = vcov(modelo, type = "HC3"))
```

Modelo 2 con variables dummies de carreras educativas


```{r}
# modelo 1
modelo_int2 <- lm(log(ingreso_mensual) ~ anios_estudios + over_obj + exper + exper2 + log(horas_lab) + mujer + casada + jefe_hogar  +    artes_hum  +    sociales_der  +    admin_neg  +    nat_mat_est  +    tic  +    ing_manf_constr  +    agro_veterinaria  +    salud  +    servicios + over_obj:mujer, data = jovenes)

summary.lm(modelo_int2)
```

Modelo 3 con variables dummies de carreras educativas

```{r}
# modelo 3
modelo_int3 <- lm(log(ingreso_mensual) ~ anios_estudios + over_obj + exper + exper2 + log(horas_lab) + mujer + casada + jefe_hogar +   artes_hum  +    sociales_der  +    admin_neg  +    nat_mat_est  +    tic  +    ing_manf_constr  +    agro_veterinaria  +    salud + servicios + over_obj:mujer + over_obj:artes_hum + over_obj:sociales_der + over_obj:admin_neg + over_obj:nat_mat_est + over_obj:tic + over_obj:ing_manf_constr + over_obj:agro_veterinaria + over_obj:salud + over_obj:servicios, data = jovenes)

summary.lm(modelo_int3)
```

```{r}
modelo_int4 <- lm(log(ingreso_mensual) ~ anios_estudios + over_obj + exper + exper2 + log(horas_lab) + mujer + casada + jefe_hogar  +  educacion +   artes_hum  +    sociales_der  +    admin_neg  +    nat_mat_est  +    tic  +    ing_manf_constr  +    agro_veterinaria  +    salud + over_obj:mujer + over_obj:educacion + over_obj:artes_hum + over_obj:sociales_der + over_obj:admin_neg + over_obj:nat_mat_est + over_obj:tic + over_obj:ing_manf_constr + over_obj:agro_veterinaria + over_obj:salud, data = jovenes)

summary.lm(modelo_int4)
```

En el primer caso, muchos términos de interacción son significativos mientras que en el segundo caso no lo son ¿por qué?

Modelo 5 con variable dummy de conclusión de estudios

```{r}
modelo_int5 <- lm(log(ingreso_mensual) ~ anios_estudios + over_obj + exper + exper2 + log(horas_lab) + mujer + casada + jefe_hogar +   artes_hum  +    sociales_der  +    admin_neg  +    nat_mat_est  +    tic  +    ing_manf_constr  +    agro_veterinaria  +    salud + servicios + est_no_acabo + over_obj:mujer + over_obj:artes_hum + over_obj:sociales_der + over_obj:admin_neg + over_obj:nat_mat_est + over_obj:tic + over_obj:ing_manf_constr + over_obj:agro_veterinaria + over_obj:salud + over_obj:servicios + over_obj:est_no_acabo, data = jovenes)

summary.lm(modelo_int5)
```

Modelo 6 nivel educativo

¿Por qué los resultados cambian cuando se establecen distintos valores como grupo base? Al controlar por el nivel educativo los resultados cambian cuando el grupo base es doctorado y carrera técnica.

Grupo base: carrera técnica

```{r}
modelo_int6 <- lm(log(ingreso_mensual) ~ anios_estudios + over_obj + exper + exper2 + log(horas_lab) + mujer + casada + jefe_hogar +   artes_hum  +    sociales_der  +    admin_neg  +    nat_mat_est  +    tic  +    ing_manf_constr  +    agro_veterinaria  +    salud + servicios + est_no_acabo + licenciatura + maestria + doctorado + over_obj:mujer + over_obj:artes_hum + over_obj:sociales_der + over_obj:admin_neg + over_obj:nat_mat_est + over_obj:tic + over_obj:ing_manf_constr + over_obj:agro_veterinaria + over_obj:salud + over_obj:servicios + over_obj:est_no_acabo + over_obj:licenciatura + over_obj:maestria + over_obj:doctorado, data = jovenes)

summary.lm(modelo_int6)
```

Grupo base: doctorado

```{r}
modelo_int7 <- lm(log(ingreso_mensual) ~ anios_estudios + over_obj + exper + exper2 + log(horas_lab) + mujer + casada + jefe_hogar +   artes_hum  +    sociales_der  +    admin_neg  +    nat_mat_est  +    tic  +    ing_manf_constr  +    agro_veterinaria  +    salud + servicios + est_no_acabo + tecnica + licenciatura + maestria + over_obj:mujer + over_obj:artes_hum + over_obj:sociales_der + over_obj:admin_neg + over_obj:nat_mat_est + over_obj:tic + over_obj:ing_manf_constr + over_obj:agro_veterinaria + over_obj:salud + over_obj:servicios + over_obj:est_no_acabo + over_obj:tecnica + over_obj:licenciatura + over_obj:maestria, data = jovenes)

summary.lm(modelo_int7)
```

En este caso, se observa que la variable OVER_OBJ no es significativa. Cambia ya que tiene definido distintos valores de distintos grupos. EXPANDIR LA IDEA

# Referencias

