---
title: "Tesis escritura anexo"
output:
  word_document: default
  html_document: default
bibliography: references.bib
---

## Librerías requeridas

```{r setup, message=FALSE, warning=FALSE}
# paquetes ==========================================================
# manejo de datos
library(tidyverse)
# estadísticos descriptivos ponderados
library(matrixStats)
# definir como encuesta de diseño complejo
library(srvyr)
# paleta de colores
library(RColorBrewer)
# letter value plot
library(lvplot)
# regresión
library(modelr)
library(survey) # encuesta disenio complejo
# análisis de residuos
library(performance)
library(car)
library(stats)
library(nortest)
library(moments) # coeficiente asimetría
library(lmtest)
library(see)
library(sandwich)
# convertir a porcentaje dentro de mutate
library(scales) 
library(gt)
# mapas geográficos
library(sf)
library(rnaturalearth)
library(rnaturalearthdata)
library(rnaturalearthhires)
```

## Fuente de datos

```{r}
# importación =======================================================
# 3. sociodemográfica
sdem <- read_csv(
  "ENOE_SDEMT225.csv",
  col_types = cols(.default = col_character())
)

# 4. ocupación y empleo I
coe1 <- read_csv(
  "ENOE_COE1T225.csv",
  col_types = cols(.default = col_character())
)

# 5. ocupación y empleo II
coe2 <- read_csv(
  "ENOE_COE2T225.csv",
  col_types = cols(.default = col_character())
)
```

## Segmentación

```{r}
# segmentación ======================================================
sdem <- sdem %>% mutate(
  # edad
  edad = as.integer(eda),
  # años de estudios
  anios_estudios = as.integer(anios_esc),
  # 99 pasa a NA para evitar 99 - edu_req
  anios_estudios = if_else(anios_estudios != 99, anios_estudios, NA),
  # grado escolar
  escolaridad = as.integer(cs_p13_1),
  # 99 pasa a NA para evitar 99 - edu_req
  escolaridad = if_else(escolaridad != 99, escolaridad, NA),
  # ponderador trimestral
  fac_tri = as.double(fac_tri),
  # ingreso mensual
  ingreso_mensual = as.double(ingocup),
  # 0 pasa a NA ya que 0==NA en p6b2
  ingreso_mensual = if_else(ingreso_mensual != 0, ingreso_mensual, NA),
  # promedio de ingreso por hora
  ingreso_hora = as.double(ing_x_hrs),
  # 0 pasa a NA ya que 0==NA en p6b2 y en dur9c == 1 & 9
  ingreso_hora = if_else(ingreso_hora != 0, ingreso_hora, NA)
)
```

## Construcción de variables

```{r}
# construcción de variables =========================================
# grupos de edadd OECD(2019: 135)
sdem <- sdem %>%
  mutate(
    edad_7g = case_when(
      between(edad, 0, 14) ~ "1",
      between(edad, 15, 24) ~ "2",
      between(edad, 25, 34) ~ "3",
      between(edad, 35, 44) ~ "4",
      between(edad, 45, 54) ~ "5",
      between(edad, 55, 64) ~ "6",
      between(edad, 65, 97) ~ "7",
      # edad no especificada mayores a 12 INEGI(2024:16)
      edad == "98" ~ "98",
      # edad no especificada menores a 12 INEGI(2024:16)
      edad == "99" ~ "99",
      # NA sin comillas para valores faltantes
      TRUE ~ NA
    )
  )

# carreras universitaria INEGI(2016: 13)
sdem <- sdem %>% 
  mutate(
    carrera1 = if_else(str_length(cs_p14_c) == 5, str_c("0", cs_p14_c), cs_p14_c),
    carrera2 = if_else(str_length(cs_p14_c) == 5, str_c("0", cs_p14_c), cs_p14_c),
    carrera3 = if_else(str_length(cs_p14_c) == 5, str_c("0", cs_p14_c), cs_p14_c)
  ) %>% 
  separate(
    carrera1,
    # campo amplio
    into = c("carrera1", "res"),
    sep = 2
  ) %>% 
  separate(
    carrera2,
    # campo específico
    into = c("carrera2", "res"),
    sep = 3
  ) %>% 
  separate(
    carrera3,
    # campo detallado
    into = c("carrera3", "res"),
    sep = 4
  ) %>% 
  select(-res)

# grupos ocupacionales INEGI(2019: 22)
coe1 <- coe1 %>% 
  mutate(
    ocupacion1 = p3,
    ocupacion2 = p3,
    ocupacion3 = p3
  ) %>% 
  separate(
    ocupacion1, 
    into = c("ocupacion1", "res"),
    sep = 1
  ) %>% 
  separate(
    ocupacion2,
    into = c("ocupacion2", "res"),
    sep = 2
  ) %>% 
  separate(
    ocupacion3,
    into = c("ocupacion3", "res"),
    sep = 3
  ) %>%
  select(-res)
```

## Creación de tablas

```{r}
# creación de tablas ================================================
# población de 12 y más para unir sdem y coe INEGI(2023:9)
pob_12ymas <- sdem %>% 
  filter(
  r_def == "0",
  c_res != "2",
  between(edad, 12, 98)
  )

# nrow(pob_12ymas)
# nrow(coe1)

# población total INEGI(2023:21)
pob_total <- sdem %>% 
  filter(
    r_def == "0",
    # es igual a (c_res == "1" | c_res == "3")
    c_res != "2"
  )

# población de 12 y más para unir sdem y coe INEGI(2023:9)
pob_12ymas <- sdem %>% 
  filter(
  r_def == "0",
  c_res != "2",
  between(edad, 12, 98)
  )

# unión de sdem y coe INEGI(2023:9)
completo <- pob_12ymas %>%
  full_join(coe1, by = c("tipo", "mes_cal", "cd_a", "ent", "con", "v_sel", "n_hog", "h_mud", "n_ren")) %>%
  full_join(coe2, by = c("tipo", "mes_cal", "cd_a", "ent", "con", "v_sel", "n_hog", "h_mud", "n_ren"))

# población de 15 años y más INEGI(2023:21)
pob_15ymas <- completo %>% 
  filter(
    r_def.x == "0",
    c_res != "2",
    between(edad, 15, 98)
  )

# INEGI(2023: 21)
ocupada <- pob_15ymas %>% 
  filter(clase2 == 1)

# INEGI(2023: 25)
desocupada <- pob_15ymas %>% 
  filter(clase2 == 2)

# INEGI(2023: 26)
pnea <- pob_15ymas %>% 
  filter(clase1 == 2)
```

## Método objetivo

En la presente investigación se utiliza el método objetivo de @ilo_emi:

"El enfoque normativo utilizado para identificar a los trabajadores inadaptados se basa en los requisitos educativos establecidos en la Clasificación Internacional Uniforme de Ocupaciones (CIUO) para cada grupo ocupacional de un dígito de la CIUO, y en el nivel educativo de cada persona en la ocupación. A cada persona se le asigna un estatus en función de si su nivel de educación se corresponde con los requisitos educativos de su grupo ocupacional concreto. Este método arroja una proporción de trabajadores que pueden clasificarse como:

* igualados (personas cuyo nivel más alto de educación corresponde a los requisitos educativos de la CIUO para su ocupación)
* sobreeducados (personas cuyo nivel máximo de educación está por encima de los requisitos educativos de la CIUO para su ocupación)
* infraeducación (personas cuyo nivel máximo de educación está por debajo de los requisitos educativos de la CIUO para su ocupación)"

Con base en los documentos normativos de (INEGI, 2011, 2016, 2020, 2023, 2024; UNESCO Institute for Statistics, 2013) se realiza la conversión al caso de las ocupaciones de México.

```{r}
# método: objetivo --------------------------------------------------
# con el grupo división INEGI(2020: 22)
educacion_req_objetivo <- ocupada %>% 
  group_by(ocupacion1) %>% 
  summarise(total = sum(fac_tri.x)) %>% 
  mutate(
    ocupacion1 = as.integer(ocupacion1),
    objetivo_min = case_when(
      between(ocupacion1, 1, 2) ~ 5,
      between(ocupacion1, 3, 8) ~ 3,
      ocupacion1 == 9 ~ 2,
      TRUE ~ NA
    ),
    objetivo_max = case_when(
      between(ocupacion1, 1, 2) ~ 9,
      between(ocupacion1, 3, 8) ~ 4,
      ocupacion1 == 9 ~ 2,
      TRUE ~ NA
    )
  ) %>% 
  select(-total)

# comprobación
educacion_req_objetivo
```

Cabe señalar que ILO concibe al nivel educativo como "el nivel más alto de educación que una persona ha completado con éxito. Suele medirse con respecto al programa de educación más alto que se ha completado con éxito, que suele estar certificado por un título reconocido". 

Es decir, se considera el nivel educativo de la persona siempre y cuando haya concluido satisfactoriamente los estudios correspondientes, en específico si reporta contar con un título o certificado que lo avale.

Recordemos que la fuente de datos es la ENOE 2T-2025, dicha encuesta contiene las siguientes preguntas relacionadas al nivel educativo de la persona @inegienoebd2024:

* `cs_p13_1`: ¿Hasta qué grado aprobó... en la escuela (nivel escolar)
* `cs_p14_c`: clave de la carrera
* `cs_p16`: Pregunta 16: ¿ ... terminó los estudios o materias de esta carrera?
* `cs_p17`: ¿...asiste actualmente a la escuela?

Entonces, para considerar el nivel educativo que reporta debe considerarse solamente los casos en el que el individuo señala que sí concluyó o terminó sus estudios: `cs_p16 = 1`, y de manera implícita también debe referir que actualmente no asiste en la escuela: `cs_p17 = 2`.

Pero, como se observa, la ENOE no contiene una pregunta que especifique si la persona tiene un título o certificado que avale la conclusión o terminación del estudio correspondiente, sólo especifica si terminó los estudios de dicha carrera. Es decir, por la disponibilidad de los datos sólo podemos saber si el individuo concluyó sus estudios, no si se tituló. En otras palabras, sólo podemos determinar si la persona egresó o no. Por lo que en la presente investigación, se considera como nivel educativo completado de forma exitosa si la persona está en situación de egresado, si concluyó o terminó sus estudios.

Pregunta: ¿cuántas personas hay según situación de egreso por nivel educativo?

```{r}
ocupada %>% 
  group_by(escolaridad, cs_p16) %>% 
  summarise(tot = sum(fac_tri.x)) %>% 
  mutate(prop = tot / sum(tot))
```

En primer lugar, en los niveles educativos básicos (del 0 al 4) no se reporta situación de egreso. En el nivel superior, alrededor del 5% reporta que no concluyó o terminó sus estudios o materias, excepto en los estudios profesionales (7) donde el 18.8% lo reporta. Entonces, a priori no se modificarían sustancialmente nuestros resultados.

PREGUNTA: ¿Los que sí concluyeron sus estudios son equivalentes a los que actualmente no asisten a la escuela?

```{r}
ocupada %>% 
  group_by(cs_p16, cs_p17) %>% 
  summarise(tot = sum(fac_tri.x)) %>% 
  mutate(prop = tot / sum(tot) * 100)
```

Del los que reportaron concluir o terminar sus estudios, el 96.6% menciona no asistir actualmente a la escuela, es decir, sólo el 3.4% reporta sí asistir. Al ser un porcentaje relavitamente pequeño, no se considera para la determinación de la sobre-calificación. Puede que ese 3%, asista en la actualidad ya que esté estudiando un posgrado, vamos a validarlo.

PREGUNTA: ¿qué porcentaje de personas asisten actualmente a la escuela por nivel educativo?

```{r}
ocupada %>% 
  group_by(escolaridad, cs_p17) %>% 
  summarise(tot = sum(fac_tri.x)) %>% 
  mutate(prop = tot / sum(tot) * 100)
```

Alrededor del 10% de trabajadores con educación superior, asiste actualmente en la escuela, no se observa una tendencia entre mayor nivel terciario. Consideremos las tres preguntas:

```{r}
ocupada %>% 
  group_by(escolaridad, cs_p16, cs_p17) %>% 
  summarise(tot = sum(fac_tri.x)) %>% 
  mutate(prop = tot / sum(tot) * 100)
```

En el nivel terciario, de los que sí concluyeron sus estudios y no asisten actualmente a la escuela representa alrededor del 95%. En resumen, no se considera la variable `cs_p17` (asiste o no actualmente a la escuela), ya que la encuesta no señala porqué la persona todavía asiste, puede ser por temas de trámites de titulación, además de su ocupación principal estén dando clases, o se desempeñen como asistentes de investigación, asistan a cursos, talleres, seminarios, etc. o concluyeron sus estudios pero actualmente estén estudiando, por ejemplo, un posgrado. 

Por lo que, solamente se consideran las variables `escolaridad` y `cs_p16`. Pero, ¿qué pasa si el individuo no terminó sus estudios? Cabe señalar que serán pocos los casos que se presente dicha situación, pero si están presentes -recordemos que alrededor del 5% en estudios superiores-. Supongamos, por ejemplo, que el individuo reporta estudios profesionales (licenciatura) y, al mismo tiempo, reporta que no pudo concluir sus estudios, ¿qué nivel educativo le corresponderá? Según ILO, el nivel educativo será aquel en el que cuente con un certificado o título que avale la conclusión de dichos estudios. Entonces, si no concluyó sus estudios universitarios se entiende que éste individuo sí tiene un certificado de educación medio superior: preparatoria o bachillerato, ya que éste fue un requisito, entre otros, para cursar sus estudios universitarios. Por lo que a dicho individuo le corresponderá estudios de nivel medio superior. 

PREGUNTA: ¿los individuos que estudian una carrera de educación superior cuentan con estudios de nivel menor?

```{r}
ocupada %>% 
  group_by(escolaridad, cs_p15) %>% 
  summarise(tot = sum(fac_tri.x)) %>% 
  mutate(prop = tot / sum(tot) * 100)
```

En el caso de estudios profesionales (7), se observa que el 99.98% reportó que le pidieron estudios de preparatoria. Lo interesante es que el 97.5% reporta estudios de secundaria para ingresar a la normal, mientras que el 75.9% y 20.8% estudios de secundaria y preparatoria, en ese orden, para ingresar a la carrera técnica.

La pregunta que surge es: entonces, ¿los estudios de normal y carrera técnica se consideran como de nivel superior? De acuerdo a @inegi2016c p. 11, sí:

* Técnico superior universitario
* Licenciatura: universitaria, tecnológica y normal
* Especialidad
* Maestría
* Doctorado

Y en el mismo documento, p. 76, la equivalencia de Clasificación Internacional Normalizada de la Educación (CINE-11) al Sistema Educativo Nacional son:

* 5 Educación terciaria: ciclo corto -> Técnico superior (incluye: profesional asociado, técnico superior universitario y licencia profesional)
* 6 Educación terciaria; nivel de licenciatura o equivalente -> Licenciatura (normal, universitaria y tecnológica)
* 7 Educación terciaria; nivel de maestría o equivalente -> Especialidad o Maestría
* 8 Educación terciaria; nivel de doctorado o equivalente -> Doctorado

Al mismo tiempo, @oecd2019 cuadro 4.1 p. 135, también lo considera como educación superior: Programa de técnico superior universitario y profesional asociado (CINE 5).

Por lo que en teoría si corresponden al nivel superior de la educación. Después de conversar con Chat GPT, se concluye que el valor 6 de `escolaridad` (carrera técnica) si corresponde a una educación superior.

Regresando a nuestro tema, qué hacer en casos que no concluyeron sus estudios, debemos redefinir `escolaridad` o definir una nueva variable que asigne el nivel educativo que especifica el encuestado si y sólo si concluyó de forma exitosa dichos estudios, en caso contrario se le asignará el nivel educativo inferior.

```{r}
# ocupada <- 
  ocupada %>% 
  mutate(
    nivel_concluido = case_when(
      # skill level 3
      between(escolaridad, 5, 9) & cs_p16 == 1 ~ escolaridad, 
      between(escolaridad, 5, 9) & cs_p16 == 2 ~ 4, # bachillerato
      # skill level 2
      between(escolaridad, 3, 4) & cs_p16 == 1 ~ escolaridad,
      between(escolaridad, 3, 4) & cs_p16 == 2 ~ 2, # primaria
      # skill level 1
      escolaridad == 2 & cs_p16 == 1 ~ escolaridad,
      # escolaridad == 2 ~
      TRUE ~ NA
    )
  ) %>% 
  select(escolaridad, cs_p16, nivel_concluido)
```

Se observa que existen muchos valores faltantes (NA) en `cs_p16`. 

PREGUNTA: ¿cuántos valores NA hay en `cs_p16`?

```{r}
ocupada %>% 
  group_by(cs_p16) %>% 
  summarise(tot = sum(fac_tri.x)) %>% 
  mutate(prop = tot / sum(tot) * 100)
```

Existe alrededor del 70% de valores faltantes, por lo que debe modificarse la instrucción anterior para que considere sólo los casos en que el encuestado señala que no concluyó o terminó sus estudios: `cs_p16 = 2`. 

```{r}
ocupada <- ocupada %>% 
  mutate(
    nivel_concluido = case_when(
      # de superior a preparatoria
      between(escolaridad, 5, 9) & cs_p16 == 2 ~ 4, # bachillerato
      # de secundaria a primaria
      between(escolaridad, 3, 4) & cs_p16 == 2 ~ 2, # primaria
      # de primaria a NA
      escolaridad == 2 & cs_p16 == 2 ~ NA,
      TRUE ~ escolaridad
    )
  )

ocupada %>% 
  filter(cs_p16 == 2) %>% 
  select(escolaridad, cs_p16, nivel_concluido)
```

Se observa que en los casos que no concluyeron sus estudios, se asigna el nivel educativo inferior más cercano. Por ejemplo, de licenciatura a preparatoria.

PREGUNTA ¿Qué tanto modifica la distribución de trabajadores después de bajar el nivel educativo en los casos que no concluyeron los estudios que reportaron?

```{r}
df1 <- ocupada %>% 
  group_by(escolaridad) %>% 
  summarise(tot = sum(fac_tri.x)) %>% 
  mutate(prop = tot / sum(tot) * 100)

df2 <- ocupada %>% 
  group_by(nivel_concluido) %>% 
  summarise(tot = sum(fac_tri.x)) %>% 
  mutate(prop = tot / sum(tot) * 100)

df1 %>%
  left_join(df2, by = c("escolaridad" = "nivel_concluido")) %>% 
  mutate(dif = prop.y - prop.x) %>% 
  select(escolaridad, dif)
```

Se observa que al considerar el nivel educativo concluido, aumentó solamente 4.8% el número de trabajadores con estudios de preparatoria o bachillerato, por su parte, disminuyó solamente 4.5% el de personas con estudios profesionales (valor 7) por lo que la diferencia no es tan sustancial. 

## Incidencia

### Objetivo

Sin modificar el nivel educativo

Arroja error al momento de realizar la unión ya que `ocupacion1` son de diferente tipo en cada tabla

```{r}
ocupada <- ocupada %>% 
  mutate(ocupacion1 = as.integer(ocupacion1))
```

Determinación

```{r}
# desajuste educativo con el método objetivo
objetivo1 <- ocupada %>% left_join(educacion_req_objetivo, by = "ocupacion1") %>%  
  mutate(
    desajuste_educativo = case_when(
      # required
      between(escolaridad, objetivo_min, objetivo_max) ~ 0,
      # over
      escolaridad > objetivo_max ~ 1,
      # under
      escolaridad < objetivo_min ~ 2,
      TRUE ~ NA
    ),
    # variables binarias
    over_obj = if_else(escolaridad > objetivo_max, 1, 0),
    required_obj = if_else(between(escolaridad, objetivo_min, objetivo_max), 1, 0),
    under_obj = if_else(escolaridad < objetivo_min, 1, 0)
    # variables de años de sobre o infra
    # objetivo: no se puede obtener ya que son grados y están en intervalos
  )
```

Incidencia

```{r}
incidencia1 <- objetivo1 %>%
  group_by(desajuste_educativo) %>%
  summarise(tot = sum(fac_tri.x)) %>%
  mutate(prop = tot / sum(tot) * 100)
```


Modificando el nivel educativo

```{r}
# desajuste educativo con el método objetivo
objetivo2 <- ocupada %>% left_join(educacion_req_objetivo, by = "ocupacion1") %>%  
  mutate(
    desajuste_educativo = case_when(
      # required
      between(nivel_concluido, objetivo_min, objetivo_max) ~ 0,
      # over
      nivel_concluido > objetivo_max ~ 1,
      # under
      nivel_concluido < objetivo_min ~ 2,
      TRUE ~ NA
    ),
    # variables binarias
    over_obj = if_else(nivel_concluido > objetivo_max, 1, 0),
    required_obj = if_else(between(nivel_concluido, objetivo_min, objetivo_max), 1, 0),
    under_obj = if_else(nivel_concluido < objetivo_min, 1, 0)
    # variables de años de sobre o infra
    # objetivo: no se puede obtener ya que son grados y están en intervalos
  )
```

Incidencia

```{r}
incidencia2 <- objetivo2 %>% 
  group_by(desajuste_educativo) %>% 
  summarise(tot = sum(fac_tri.x)) %>% 
  mutate(prop = tot / sum(tot) * 100)
```

TOTAL

```{r}
incidencia1 %>% 
  left_join(incidencia2, by = "desajuste_educativo") %>% 
  select(-contains("tot")) %>% 
  mutate(dif = prop.y - prop.x)
```

Se observa que si se considera solamente el nivel educativo concluido, el porcentaje de personas que no presentan desajuste educativo (valor 0) aumenta 1.5%, por su parte el porcentaje de sobre-calificación disminuye 2.9%, y la sub-calificación aumenta 1.4%. De nueva cuenta, no se observan diferencias sustanciales.

### Jóvenes con estudios de nivel superior

```{r}
# sin modificar nivel de estudios
jovenes1 <- objetivo1 %>% 
  filter(edad_7g == 3 & between(escolaridad, 5, 9))

# modificando el nivel de estudios
jovenes2 <- objetivo2 %>% 
  filter(edad_7g == 3 & between(nivel_concluido, 5, 9))
```

### Incidencia jóvenes

```{r}
incidencia3 <- jovenes1 %>% 
  group_by(desajuste_educativo) %>% 
  summarise(tot = sum(fac_tri.x)) %>% 
  mutate(prop = tot / sum(tot) * 100)

incidencia4 <- jovenes2 %>% 
  group_by(desajuste_educativo) %>% 
  summarise(tot = sum(fac_tri.x)) %>% 
  mutate(prop = tot / sum(tot) * 100)

incidencia3 %>% 
  left_join(incidencia4, by = "desajuste_educativo") %>% 
  select(-contains("tot")) %>% 
  mutate(dif = prop.y - prop.x)
```

Para el caso de jóvenes, también aumenta el porcentaje de los que no presentan desajuste (4.3%), y disminuye el porcentaje de sobrecalificados (-4.3%). 

### Déficit de demanda 

Sin modificar nivel educativo

```{r}
# ocupaciones
skill_demanda <- ocupada %>% 
  group_by(ocupacion1) %>% 
  summarise(
    tot = sum(fac_tri.x)
  ) %>% 
  mutate(
    prop = tot / sum(tot),
    ocupacion1 = as.integer(ocupacion1),
    skill_level = case_when(
      between(ocupacion1, 1, 2) ~ 3,
      between(ocupacion1, 3, 8) ~ 2,
      ocupacion1 == 9 ~ 1,
      TRUE ~ NA
    )
  ) %>% 
  group_by(skill_level) %>%
  summarise(ocup = sum(prop))

# trabajadores
skill_oferta1 <- objetivo1 %>% 
  group_by(escolaridad) %>% 
  summarise(
    tot = sum(fac_tri.x)
  ) %>% 
  mutate(
    prop = tot / sum(tot),
    skill_level = case_when(
      between(escolaridad, 5, 9) ~ 3,
      between(escolaridad, 3, 4) ~ 2,
      escolaridad == 2 ~ 1,
      # esc < primaria
      TRUE ~ NA
    )
  ) %>% 
  group_by(skill_level) %>% 
  summarise(trab = sum(prop))

skill_oferta1 %>% left_join(skill_demanda, by = "skill_level") %>% 
  mutate(
    dif = ocup - trab,
    desajuste = if_else(ocup < trab, "deficit", "superavit")
  )
```

Modificando el nivel educativo

```{r}
# trabajadores
skill_oferta2 <- objetivo2 %>% 
  group_by(nivel_concluido) %>% 
  summarise(
    tot = sum(fac_tri.x)
  ) %>% 
  mutate(
    prop = tot / sum(tot),
    skill_level = case_when(
      between(nivel_concluido, 5, 9) ~ 3,
      between(nivel_concluido, 3, 4) ~ 2,
      nivel_concluido == 2 ~ 1,
      # esc < primaria
      TRUE ~ NA
    )
  ) %>% 
  group_by(skill_level) %>% 
  summarise(trab = sum(prop))

skill_oferta2 %>% left_join(skill_demanda, by = "skill_level") %>% 
  mutate(
    dif = ocup - trab,
    desajuste = if_else(ocup < trab, "deficit", "superavit")
  )
```

A pesar de considerar solamente el nivel educativo concluido, se observa que persiste un déficit de demanda del 3.1% en puestos que requieren el nivel 3 (y 4) de competencia.

A nivel estatal

Modificando el nivel educativo

```{r}
# ocupaciones (demanda)
skill_demanda_est <- ocupada %>% 
  group_by(ent, ocupacion1) %>% 
  summarise(
    tot = sum(fac_tri.x)
  ) %>% 
  mutate(
    prop = tot / sum(tot),
    ocupacion1 = as.integer(ocupacion1),
    skill_level = case_when(
      between(ocupacion1, 1, 2) ~ 3,
      between(ocupacion1, 3, 8) ~ 2,
      ocupacion1 == 9 ~ 1,
      TRUE ~ NA
    )
  ) %>% 
  group_by(ent, skill_level) %>%
  summarise(ocup = sum(prop))

# trabajadores (oferta)
skill_oferta_est <- objetivo2 %>% 
  group_by(ent, nivel_concluido) %>% 
  summarise(
    tot = sum(fac_tri.x)
  ) %>% 
  mutate(
    prop = tot / sum(tot),
    skill_level = case_when(
      between(nivel_concluido, 5, 9) ~ 3,
      between(nivel_concluido, 3, 4) ~ 2,
      nivel_concluido == 2 ~ 1,
      # esc < primaria
      TRUE ~ NA
    )
  ) %>% 
  group_by(ent, skill_level) %>% 
  summarise(trab = sum(prop))

skill_mercado_est <- skill_oferta_est %>% left_join(skill_demanda_est, by = c("ent", "skill_level")) %>% 
  mutate(
    dif = ocup - trab,
    desajuste = if_else(ocup < trab, "deficit", "superavit")
  )
```

Nivel de competencia 3

```{r}
skill_mercado_est %>% 
  filter(skill_level == 3) %>% 
  arrange(dif)
```

Sinaloa (25), Nayarit (18), y el Estado de México (15) presenta el mayor déficit: 6.8%, 5.1%, y 4.9%, respectivamente. 

```{r}
skill_mercado_est %>% 
  filter(skill_level == 3) %>% 
  arrange(desc(dif))
```

Chihuahua (8), Quintana Roo 23, Baja California 2, BC Sur 3, y Colima 6, presentan un déficit cercano o incluso menor al 1%. Cabe señalar que los estados que tienen ciudades metropolitanas: CDMX, Nuevo León y Jalisco presentan un déficit similar: de -2.3% a -2.4%.

En resumen, si consideramos el nivel educativo efectivamente concluido persiste el problema de la sobre-calificación, a nivel general y en el caso de jóvenes 25-34 años, y el problema de déficit de demanda de puestos que requieren estudios superiores.

Por lo que, en los siguientes documentos se añade el paso de modificar el nivel educativo.

# Referencias

