---
title: "Tesis escritura anexo"
output:
  word_document: default
  html_document: default
bibliography: references.bib
---

## Librerías requeridas

```{r setup, message=FALSE, warning=FALSE}
# paquetes ==========================================================
# manejo de datos
library(tidyverse)
# estadísticos descriptivos ponderados
library(matrixStats)
# definir como encuesta de diseño complejo
library(srvyr)
# paleta de colores
library(RColorBrewer)
# letter value plot
library(lvplot)
# regresión
library(modelr)
library(survey) # encuesta disenio complejo
# análisis de residuos
library(performance)
library(car)
library(stats)
library(nortest)
library(moments) # coeficiente asimetría
library(lmtest)
library(see)
library(sandwich)
# convertir a porcentaje dentro de mutate
library(scales) 
library(gt)
# mapas geográficos
library(sf)
library(rnaturalearth)
library(rnaturalearthdata)
library(rnaturalearthhires)
```

## Fuente de datos

```{r}
# importación =======================================================
# 3. sociodemográfica
sdem <- read_csv(
  "ENOE_SDEMT225.csv",
  col_types = cols(.default = col_character())
)

# 4. ocupación y empleo I
coe1 <- read_csv(
  "ENOE_COE1T225.csv",
  col_types = cols(.default = col_character())
)

# 5. ocupación y empleo II
coe2 <- read_csv(
  "ENOE_COE2T225.csv",
  col_types = cols(.default = col_character())
)
```

## Segmentación

```{r}
# segmentación ======================================================
sdem <- sdem %>% mutate(
  # edad
  edad = as.integer(eda),
  # años de estudios
  anios_estudios = as.integer(anios_esc),
  # 99 pasa a NA para evitar 99 - edu_req
  anios_estudios = if_else(anios_estudios != 99, anios_estudios, NA),
  # grado escolar
  escolaridad = as.integer(cs_p13_1),
  # 99 pasa a NA para evitar 99 - edu_req
  escolaridad = if_else(escolaridad != 99, escolaridad, NA),
  # ponderador trimestral
  fac_tri = as.double(fac_tri),
  # ingreso mensual
  ingreso_mensual = as.double(ingocup),
  # 0 pasa a NA ya que 0==NA en p6b2
  ingreso_mensual = if_else(ingreso_mensual != 0, ingreso_mensual, NA),
  # promedio de ingreso por hora
  ingreso_hora = as.double(ing_x_hrs),
  # 0 pasa a NA ya que 0==NA en p6b2 y en dur9c == 1 & 9
  ingreso_hora = if_else(ingreso_hora != 0, ingreso_hora, NA)
)
```

## Construcción de variables

```{r}
# construcción de variables =========================================
# grupos de edadd OECD(2019: 135)
sdem <- sdem %>%
  mutate(
    edad_7g = case_when(
      between(edad, 0, 14) ~ "1",
      between(edad, 15, 24) ~ "2",
      between(edad, 25, 34) ~ "3",
      between(edad, 35, 44) ~ "4",
      between(edad, 45, 54) ~ "5",
      between(edad, 55, 64) ~ "6",
      between(edad, 65, 97) ~ "7",
      # edad no especificada mayores a 12 INEGI(2024:16)
      edad == "98" ~ "98",
      # edad no especificada menores a 12 INEGI(2024:16)
      edad == "99" ~ "99",
      # NA sin comillas para valores faltantes
      TRUE ~ NA
    )
  )

# carreras universitaria INEGI(2016: 13)
sdem <- sdem %>% 
  mutate(
    carrera1 = if_else(str_length(cs_p14_c) == 5, str_c("0", cs_p14_c), cs_p14_c),
    carrera2 = if_else(str_length(cs_p14_c) == 5, str_c("0", cs_p14_c), cs_p14_c),
    carrera3 = if_else(str_length(cs_p14_c) == 5, str_c("0", cs_p14_c), cs_p14_c)
  ) %>% 
  separate(
    carrera1,
    # campo amplio
    into = c("carrera1", "res"),
    sep = 2
  ) %>% 
  separate(
    carrera2,
    # campo específico
    into = c("carrera2", "res"),
    sep = 3
  ) %>% 
  separate(
    carrera3,
    # campo detallado
    into = c("carrera3", "res"),
    sep = 4
  ) %>% 
  select(-res)

# grupos ocupacionales INEGI(2019: 22)
coe1 <- coe1 %>% 
  mutate(
    ocupacion1 = p3,
    ocupacion2 = p3,
    ocupacion3 = p3
  ) %>% 
  separate(
    ocupacion1, 
    into = c("ocupacion1", "res"),
    sep = 1
  ) %>% 
  separate(
    ocupacion2,
    into = c("ocupacion2", "res"),
    sep = 2
  ) %>% 
  separate(
    ocupacion3,
    into = c("ocupacion3", "res"),
    sep = 3
  ) %>%
  select(-res)

# nivel de estudios concluidos ILO(s.f.)
sdem <- sdem %>% 
  mutate(
    escolaridad = case_when(
      # de superior a preparatoria
      between(escolaridad, 5, 9) & cs_p16 == 2 ~ 4, # bachillerato
      # de secundaria a primaria
      between(escolaridad, 3, 4) & cs_p16 == 2 ~ 2, # primaria
      # de primaria a NA
      escolaridad == 2 & cs_p16 == 2 ~ NA,
      TRUE ~ escolaridad
    )
  )
```

## Creación de tablas

```{r}
# creación de tablas ================================================
# población de 12 y más para unir sdem y coe INEGI(2023:9)
pob_12ymas <- sdem %>% 
  filter(
  r_def == "0",
  c_res != "2",
  between(edad, 12, 98)
  )

# nrow(pob_12ymas)
# nrow(coe1)

# población total INEGI(2023:21)
pob_total <- sdem %>% 
  filter(
    r_def == "0",
    # es igual a (c_res == "1" | c_res == "3")
    c_res != "2"
  )

# población de 12 y más para unir sdem y coe INEGI(2023:9)
pob_12ymas <- sdem %>% 
  filter(
  r_def == "0",
  c_res != "2",
  between(edad, 12, 98)
  )

# unión de sdem y coe INEGI(2023:9)
completo <- pob_12ymas %>%
  full_join(coe1, by = c("tipo", "mes_cal", "cd_a", "ent", "con", "v_sel", "n_hog", "h_mud", "n_ren")) %>%
  full_join(coe2, by = c("tipo", "mes_cal", "cd_a", "ent", "con", "v_sel", "n_hog", "h_mud", "n_ren"))

# población de 15 años y más INEGI(2023:21)
pob_15ymas <- completo %>% 
  filter(
    r_def.x == "0",
    c_res != "2",
    between(edad, 15, 98)
  )

# INEGI(2023: 21)
ocupada <- pob_15ymas %>% 
  filter(clase2 == 1)

# INEGI(2023: 25)
desocupada <- pob_15ymas %>% 
  filter(clase2 == 2)

# INEGI(2023: 26)
pnea <- pob_15ymas %>% 
  filter(clase1 == 2)
```

## Método objetivo

Educación requerida

```{r}
# método: objetivo --------------------------------------------------
# con el grupo división INEGI(2020: 22)
educacion_req_objetivo <- ocupada %>% 
  group_by(ocupacion1) %>% 
  summarise(total = sum(fac_tri.x)) %>% 
  mutate(
    ocupacion1 = as.integer(ocupacion1),
    objetivo_min = case_when(
      between(ocupacion1, 1, 2) ~ 5,
      between(ocupacion1, 3, 8) ~ 3,
      ocupacion1 == 9 ~ 2,
      TRUE ~ NA
    ),
    objetivo_max = case_when(
      between(ocupacion1, 1, 2) ~ 9,
      between(ocupacion1, 3, 8) ~ 4,
      ocupacion1 == 9 ~ 2,
      TRUE ~ NA
    )
  ) %>% 
  select(-total)

# comprobación
educacion_req_objetivo
```

Criterio para determinar la incidencia

```{r}
ocupada <- ocupada %>% 
  mutate(ocupacion1 = as.integer(ocupacion1))
```


```{r}
# desajuste educativo con el método objetivo
objetivo <- ocupada %>% left_join(educacion_req_objetivo, by = "ocupacion1") %>%  
  mutate(
    desajuste_educativo = case_when(
      # required
      between(escolaridad, objetivo_min, objetivo_max) ~ 0,
      # over
      escolaridad > objetivo_max ~ 1,
      # under
      escolaridad < objetivo_min ~ 2,
      TRUE ~ NA
    ),
    # variables binarias
    over_obj = if_else(escolaridad > objetivo_max, 1, 0),
    required_obj = if_else(between(escolaridad, objetivo_min, objetivo_max), 1, 0),
    under_obj = if_else(escolaridad < objetivo_min, 1, 0)
    # variables de años de sobre o infra
    # objetivo: no se puede obtener ya que son grados y están en intervalos
  )
```

## Efecto salarial

### Construcción de las demás variables explicativas

```{r}
# otras variables explicativas ======================================

# objetivo ------------------------------------------------
objetivo <- objetivo %>% 
  mutate(
    # horas trabajadas
    # 999 indica no específicado, se convierte a NA INEGI(2024:81)
    horas_lab = if_else(p5b_thrs != 999, p5b_thrs, NA),
    horas_lab = as.double(horas_lab),
    # experiencia laboral potencial
    # si es <= 0, se convierte a NA; no afecta al grupo de jóvenes
    # si edad == 98, se convierte a NA
    # Zamudio e Islas(1999) y Mincer(1974)
    exper = edad - anios_estudios - 6,
    exper = if_else(exper > 0 & edad != 98, exper, NA),
    # sexo
    sexo = factor(sex),
    # estado conyugal, No sabe pasa a NA
    conyugal = if_else(e_con != 9, e_con, NA),
    conyugal = factor(conyugal),
    casada = if_else(e_con == 5, 1, 0),
    # situación de hogar == 1 si es jefe INEGI(2020:37)
    jefe_hogar = if_else(par_c == 101, 1, 0),
    # ocupaciones
    ocupaciones = factor(ocupacion1),
    # campos educativos
    carreras_edu = factor(carrera1),
    # entidades federativas
    estados = factor(ent),
    # hijos
    hijos = as.integer(n_hij),
    hijos = case_when(
      hijos == 0 ~ 1,
      between(hijos, 1, 25) ~ 2,
      TRUE ~ NA
    ),
    hijos = factor(hijos),
    # posición en la ocupación
    pos_ocu = if_else(pos_ocu != 5, pos_ocu, NA),
    pos_ocu = factor(pos_ocu),
    # sector económico agregado
    sector_eco = if_else(rama_est1 != 4, rama_est1, NA),
    sector_eco = factor(sector_eco),
    # duración de la jornada
    jornada = if_else(dur_est != 6, dur_est, NA),
    jornada = factor(jornada),
    # núm de trabajadores
    trabajadores = if_else(emple7c != 7, emple7c, NA),
    trabajadores = factor(trabajadores),
    # tamaño de unidad económica
    tamanio = if_else(ambito2 != 8, ambito2, NA),
    tamanio = factor(tamanio),
    # empleo informal o formal
    informal = factor(emp_ppal)
  )
```

### Tamaño de la muestra (regresión)

```{r}
# general
objetivo <- objetivo %>%
  filter(
    !is.na(ingreso_mensual),
    !is.na(anios_estudios),
    !is.na(horas_lab),
    !is.na(exper)
    )

# jovenes
jovenes <- objetivo %>%
  filter(edad_7g == 3 & between(escolaridad, 5, 9))
```

## Resultados jóvenes

Modelo que he utilizado en la tesis

```{r}
modelo1 <- lm(log(ingreso_mensual) ~ anios_estudios + over_obj + exper + I(exper**2) + log(horas_lab) + sexo + casada + jefe_hogar, data = jovenes)

summary.lm(modelo1)
```

Modelo utilizando los factores

```{r}
modelo2 <- lm(log(ingreso_mensual) ~ anios_estudios + over_obj + exper + I(exper**2) + log(horas_lab) + sexo + jefe_hogar + conyugal + carreras_edu + estados + pos_ocu + sector_eco + jornada + trabajadores + informal, data = jovenes)

summary.lm(modelo2)
```

Observaciones

* Error con `hijos`, ¿por qué? por colinealidad
* Convertir el valor 99 a NA de `carreras_edu`
* Reordenar los niveles de `estados` o agregarlas por región ¿cómo?
* De la variable `tamanio`, proviene de `ambito2` ésta no contiene el valor 1 y sí el valor 0, éste último no describe nada por lo que hay que calcular 1 y convertir 0 a NA

```{r}
modelo3 <- lm(log(ingreso_mensual) ~ anios_estudios + over_obj + exper + I(exper**2) + log(horas_lab) + jefe_hogar + hijos, data = jovenes)

summary.lm(modelo3)
```

Observaciones

* Arroja error si consideramos `sexo` e `hijos`, pero no si consideramos sólo `sexo` o solo `hijos`, puede que presenten colinealidad

Modelo con términos de interacción

```{r}
modelo4 <- lm(log(ingreso_mensual) ~ anios_estudios + over_obj + exper + I(exper**2) + log(horas_lab) + sexo + jefe_hogar + casada + carreras_edu + estados + pos_ocu + sector_eco + jornada + trabajadores + informal + over_obj:sexo + over_obj:carreras_edu + over_obj:estados + over_obj:pos_ocu + over_obj:sector_eco + over_obj:jornada + over_obj:trabajadores + over_obj:informal, data = jovenes)

summary.lm(modelo4)
```

Observaciones

* Pocos términos de interacción resultan ser significativos

# Referencias

