---
title: "Tesis escritura anexo"
output:
  word_document: default
  html_document: default
bibliography: references.bib
---

## Librerías requeridas

```{r setup, message=FALSE, warning=FALSE}
# paquetes ==========================================================
# manejo de datos
library(tidyverse)
# estadísticos descriptivos ponderados
library(matrixStats)
# definir como encuesta de diseño complejo
library(srvyr)
# paleta de colores
library(RColorBrewer)
# letter value plot
library(lvplot)
# regresión
library(modelr)
library(survey) # encuesta disenio complejo
# análisis de residuos
library(performance)
library(car)
library(stats)
library(nortest)
library(moments) # coeficiente asimetría
library(lmtest)
library(see)
library(sandwich)
# convertir a porcentaje dentro de mutate
library(scales) 
library(gt)
# mapas geográficos
library(sf)
library(rnaturalearth)
library(rnaturalearthdata)
library(rnaturalearthhires)
```

## Fuente de datos

```{r}
# importación =======================================================
# 3. sociodemográfica
sdem <- read_csv(
  "ENOE_SDEMT225.csv",
  col_types = cols(.default = col_character())
)

# 4. ocupación y empleo I
coe1 <- read_csv(
  "ENOE_COE1T225.csv",
  col_types = cols(.default = col_character())
)

# 5. ocupación y empleo II
coe2 <- read_csv(
  "ENOE_COE2T225.csv",
  col_types = cols(.default = col_character())
)
```

## Segmentación

```{r}
# segmentación ======================================================
sdem <- sdem %>% mutate(
  # edad
  edad = as.integer(eda),
  # años de estudios
  anios_estudios = as.integer(anios_esc),
  # 99 pasa a NA para evitar 99 - edu_req
  anios_estudios = if_else(anios_estudios != 99, anios_estudios, NA),
  # grado escolar
  escolaridad = as.integer(cs_p13_1),
  # 99 pasa a NA para evitar 99 - edu_req
  escolaridad = if_else(escolaridad != 99, escolaridad, NA),
  # ponderador trimestral
  fac_tri = as.double(fac_tri),
  # ingreso mensual
  ingreso_mensual = as.double(ingocup),
  # 0 pasa a NA ya que 0==NA en p6b2
  ingreso_mensual = if_else(ingreso_mensual != 0, ingreso_mensual, NA),
  # promedio de ingreso por hora
  ingreso_hora = as.double(ing_x_hrs),
  # 0 pasa a NA ya que 0==NA en p6b2 y en dur9c == 1 & 9
  ingreso_hora = if_else(ingreso_hora != 0, ingreso_hora, NA)
)
```

## Construcción de variables

```{r}
# construcción de variables =========================================
# grupos de edadd OECD(2019: 135)
sdem <- sdem %>%
  mutate(
    edad_7g = case_when(
      between(edad, 0, 14) ~ "1",
      between(edad, 15, 24) ~ "2",
      between(edad, 25, 34) ~ "3",
      between(edad, 35, 44) ~ "4",
      between(edad, 45, 54) ~ "5",
      between(edad, 55, 64) ~ "6",
      between(edad, 65, 97) ~ "7",
      # edad no especificada mayores a 12 INEGI(2024:16)
      edad == "98" ~ "98",
      # edad no especificada menores a 12 INEGI(2024:16)
      edad == "99" ~ "99",
      # NA sin comillas para valores faltantes
      TRUE ~ NA
    )
  )

# carreras universitaria INEGI(2016: 13)
sdem <- sdem %>% 
  mutate(
    carrera1 = if_else(str_length(cs_p14_c) == 5, str_c("0", cs_p14_c), cs_p14_c),
    carrera2 = if_else(str_length(cs_p14_c) == 5, str_c("0", cs_p14_c), cs_p14_c),
    carrera3 = if_else(str_length(cs_p14_c) == 5, str_c("0", cs_p14_c), cs_p14_c)
  ) %>% 
  separate(
    carrera1,
    # campo amplio
    into = c("carrera1", "res"),
    sep = 2
  ) %>% 
  separate(
    carrera2,
    # campo específico
    into = c("carrera2", "res"),
    sep = 3
  ) %>% 
  separate(
    carrera3,
    # campo detallado
    into = c("carrera3", "res"),
    sep = 4
  ) %>% 
  select(-res)

# grupos ocupacionales INEGI(2019: 22)
coe1 <- coe1 %>% 
  mutate(
    ocupacion1 = p3,
    ocupacion2 = p3,
    ocupacion3 = p3
  ) %>% 
  separate(
    ocupacion1, 
    into = c("ocupacion1", "res"),
    sep = 1
  ) %>% 
  separate(
    ocupacion2,
    into = c("ocupacion2", "res"),
    sep = 2
  ) %>% 
  separate(
    ocupacion3,
    into = c("ocupacion3", "res"),
    sep = 3
  ) %>%
  select(-res)

# nivel de estudios concluidos ILO(s.f.)
sdem <- sdem %>% 
  mutate(
    escolaridad = case_when(
      # de doctorado a maestría
      escolaridad == 9 & cs_p16 == 2 ~ 8,
      # de maestría a licenciatura
      escolaridad == 8 & cs_p16 == 2 ~ 7,
      # de licenciatura, normal y técnica a preparatoria 
      between(escolaridad, 5, 7) & cs_p16 == 2 ~ 4,
      # de preparatoria a secundaria 
      escolaridad == 4 & cs_p16 == 2 ~ 3,
      # de secundaria a primaria
      escolaridad == 3 & cs_p16 == 2 ~ 2,
      # de primaria a NA
      escolaridad == 2 & cs_p16 == 2 ~ NA,
      TRUE ~ escolaridad
    )
  )
```

## Creación de tablas

```{r}
# creación de tablas ================================================
# población de 12 y más para unir sdem y coe INEGI(2023:9)
pob_12ymas <- sdem %>% 
  filter(
  r_def == "0",
  c_res != "2",
  between(edad, 12, 98)
  )

# nrow(pob_12ymas)
# nrow(coe1)

# población total INEGI(2023:21)
pob_total <- sdem %>% 
  filter(
    r_def == "0",
    # es igual a (c_res == "1" | c_res == "3")
    c_res != "2"
  )

# población de 12 y más para unir sdem y coe INEGI(2023:9)
pob_12ymas <- sdem %>% 
  filter(
  r_def == "0",
  c_res != "2",
  between(edad, 12, 98)
  )

# unión de sdem y coe INEGI(2023:9)
completo <- pob_12ymas %>%
  full_join(coe1, by = c("tipo", "mes_cal", "cd_a", "ent", "con", "v_sel", "n_hog", "h_mud", "n_ren")) %>%
  full_join(coe2, by = c("tipo", "mes_cal", "cd_a", "ent", "con", "v_sel", "n_hog", "h_mud", "n_ren"))

# población de 15 años y más INEGI(2023:21)
pob_15ymas <- completo %>% 
  filter(
    r_def.x == "0",
    c_res != "2",
    between(edad, 15, 98)
  )

# INEGI(2023: 21)
ocupada <- pob_15ymas %>% 
  filter(clase2 == 1)

# INEGI(2023: 25)
desocupada <- pob_15ymas %>% 
  filter(clase2 == 2)

# INEGI(2023: 26)
pnea <- pob_15ymas %>% 
  filter(clase1 == 2)
```

## Método objetivo

Educación requerida

```{r}
# método: objetivo --------------------------------------------------
# con el grupo división INEGI(2020: 22)
educacion_req_objetivo <- ocupada %>% 
  group_by(ocupacion1) %>% 
  summarise(total = sum(fac_tri.x)) %>% 
  mutate(
    ocupacion1 = as.integer(ocupacion1),
    objetivo_min = case_when(
      between(ocupacion1, 1, 2) ~ 5,
      between(ocupacion1, 3, 8) ~ 3,
      ocupacion1 == 9 ~ 2,
      TRUE ~ NA
    ),
    objetivo_max = case_when(
      between(ocupacion1, 1, 2) ~ 9,
      between(ocupacion1, 3, 8) ~ 4,
      ocupacion1 == 9 ~ 2,
      TRUE ~ NA
    ),
    ocupacion1 = as.character(ocupacion1)
  ) %>% 
  select(-total)

# comprobación
educacion_req_objetivo
```

Criterio para determinar la incidencia

```{r}
# desajuste educativo con el método objetivo
objetivo <- ocupada %>% left_join(educacion_req_objetivo, by = "ocupacion1") %>%  
  mutate(
    desajuste_educativo = case_when(
      # required
      between(escolaridad, objetivo_min, objetivo_max) ~ 0,
      # over
      escolaridad > objetivo_max ~ 1,
      # under
      escolaridad < objetivo_min ~ 2,
      TRUE ~ NA
    ),
    # variables binarias
    over_obj = if_else(escolaridad > objetivo_max, 1, 0),
    required_obj = if_else(between(escolaridad, objetivo_min, objetivo_max), 1, 0),
    under_obj = if_else(escolaridad < objetivo_min, 1, 0)
    # variables de años de sobre o infra
    # objetivo: no se puede obtener ya que son grados y están en intervalos
  )
```

## Encuesta diseño complejo

```{r}
# objetivo <- objetivo %>% 
#   as_survey_design(
#     ids = upm,
#     strata = est,
#     weights = fac_tri.x,
#     nest = TRUE
#   )
```

## Tabla jóvenes

```{r}
jovenes <- objetivo %>% 
  filter(edad_7g == 3 & between(escolaridad, 5, 9))
```

## Tamaño de la muestra (análisis descriptivo)

```{r}
# muestra1 <- pob_total %>% 
#   summarise(n = n(), tot = sum(fac_tri)) %>% 
#   mutate(tabla = "pob_total") %>% 
#   select(tabla, n, tot)
# 
# muestra2 <- pob_15ymas %>% 
#   summarise(n = n(), tot = sum(fac_tri.x)) %>% 
#   mutate(tabla = "pob_15ymas") %>% 
#   select(tabla, n, tot)
# 
# muestra3 <- objetivo %>% 
#   summarise(n = n(), tot = sum(fac_tri.x)) %>% 
#   mutate(tabla = "objetivo") %>% 
#   select(tabla, n, tot)
# 
# muestra4 <- desocupada %>% 
#   summarise(n = n(), tot = sum(fac_tri.x)) %>% 
#   mutate(tabla = "desocupada") %>% 
#   select(tabla, n, tot)
# 
# muestra5 <- jovenes %>% 
#   summarise(n = n(), tot = sum(fac_tri.x)) %>% 
#   mutate(tabla = "jovenes") %>% 
#   select(tabla, n, tot)
# 
# muestra1 %>% 
#   add_row(muestra2) %>% 
#   add_row(muestra3) %>%
#   add_row(muestra4) %>% 
#   add_row(muestra5)
```

## Efecto salarial

### Construcción de las demás variables explicativas

```{r}
# otras variables explicativas ======================================

# objetivo ------------------------------------------------
# objetivo <- objetivo %>% 
#   mutate(
#     # horas trabajadas
#     # 999 indica no específicado, se convierte a NA INEGI(2024:81)
#     horas_lab = if_else(p5b_thrs != 999, p5b_thrs, NA),
#     horas_lab = as.double(horas_lab),
#     # experiencia laboral potencial
#     # si exper <= 0, se convierte a NA; no afecta a jóvenes
#     # si edad == 98, se convierte a NA
#     # Zamudio e Islas(1999) y Mincer(1974)
#     exper = edad - anios_estudios - 6,
#     # se pasa valores negativos a NA
#     exper = if_else(exper > 0 & edad != 98, exper, NA),
#     mujer = if_else(sex == 2, 1, 0),
#     # estado civil == 1 si es casada
#     casada = if_else(e_con == 5, 1, 0),
#     # situación de hogar == 1 si es jefe INEGI(2020:37)
#     jefe_hogar = if_else(par_c == 101, 1, 0)
#   )
```

### Tamaño de la muestra (regresión)

```{r}
# general
# objetivo <- objetivo %>% 
#   filter(
#     !is.na(ingreso_mensual), 
#     !is.na(anios_estudios),
#     !is.na(horas_lab),
#     !is.na(exper)  
#     )
# 
# # jovenes 
# jovenes <- objetivo %>% 
#   filter(edad_7g == 3 & between(escolaridad, 5, 9))
```

# Cambios realizados

De C:/Prog/tesis/19-1_Metodo_objetivo2.Rmd, se modifica el código de la variable `escolariad` que asigne el nivel educativo completado. 

ANTES

```
# nivel de estudios concluidos ILO(s.f.)
sdem <- sdem %>% 
  mutate(
    escolaridad = case_when(
      # de superior a preparatoria
      between(escolaridad, 5, 9) & cs_p16 == 2 ~ 4, # bachillerato
      # de secundaria a primaria
      between(escolaridad, 3, 4) & cs_p16 == 2 ~ 2, # primaria
      # de primaria a NA
      escolaridad == 2 & cs_p16 == 2 ~ NA,
      TRUE ~ escolaridad
    )
  )
```

AHORA

```
# nivel de estudios concluidos ILO(s.f.)
sdem <- sdem %>% 
  mutate(
    escolaridad = case_when(
      # de doctorado a maestría
      escolaridad == 9 & cs_p16 == 2 ~ 8,
      # de maestría a licenciatura
      escolaridad == 8 & cs_p16 == 2 ~ 7,
      # de licenciatura, normal y técnica a preparatoria 
      between(escolaridad, 5, 7) & cs_p16 == 2 ~ 4,
      # de preparatoria a secundaria 
      escolaridad == 4 & cs_p16 == 2 ~ 3,
      # de secundaria a primaria
      escolaridad == 3 & cs_p16 == 2 ~ 2,
      # de primaria a NA
      escolaridad == 2 & cs_p16 == 2 ~ NA,
      TRUE ~ escolaridad
    )
  )
```

Como se observa, ahora se considera cada nivel de estudios Anteriormente, sólo se consideraba los casos de superior a media superior, de media superior a básica y así.

PREGUNTA ¿Qué tanto se modifica la incidencia?

```{r}
objetivo %>% 
  group_by(desajuste_educativo) %>% 
  summarise(tot = sum(fac_tri.x)) %>% 
  mutate(prop = tot / sum(tot))
```

Con respecto a los resultados del C:/Prog/tesis/19-1_Metodo_objetivo2.Rmd, se observan cambios mínimos. Por ejemplo, en el archivo anterior la incidencia de la sobre-calificación es del 22.54%, mientras que aquí es de 22.57%. 

En el caso de jóvenes

```{r}
jovenes %>% 
  group_by(desajuste_educativo) %>% 
  summarise(tot = sum(fac_tri.x)) %>% 
  mutate(prop = tot / sum(tot))
```

La sobre-calificación del anterior es de 41.36%, y aquí 41.20%. De cualquier manera, el código ya está correctamente realizado. 

# Referencias

