---
title: "Tesis"
format: html
---

```{r}
#| label: setup
#| echo: false
#| warning: false
#| message: false

source("20_codigo_completo_6.R")
```

Este documento tiene como propósito validar la colinealidad entre `over_obj` y `ocupaciones` en la tabla `jovenes`. En primer lugar, se realiza una gráfica entre dos variables categóricas, es decir, una gráfica de columna. 

```{r}
jovenes |> 
  group_by(ocupacion1, over_obj) |> 
  summarise(
    tot = sum(fac_tri.x)
  ) |> 
  mutate(
    over_obj = factor(over_obj), 
    prop = tot / sum(tot)
  ) |> 
  ggplot(aes(ocupacion1, prop, fill = over_obj)) + 
  geom_col(position = "fill")
```

Se observa que ningún individuo ocupado en las ocupaciones 1 y 2 está sobrecalificado. Se calcula el coeficiente de correlación

```
jovenes |> 
  summarise(
    corr = cor(ocupacion1, over_obj)
  )

Error in `summarise()`:
ℹ In argument: `corr = cor(ocupacion1, over_obj)`.
Caused by error in `cor()`:
! 'x' debe ser numérico
Run `rlang::last_trace()` to see where the error occurred.
```

No se puede ya que no son variables numéricas. 

¿Y si hago una regresión simple?

```{r}
# jovenes2 <- jovenes |> 
#   mutate(ocupacion1 = factor(ocupacion1))
# 
# model_multicol <- lm(over_obj ~ ocupacion1, data = jovenes2)
# summary.lm(jovenes2)
```

