---
title: "Tesis"
format: 
  pdf:
    pdf-engine: xelatex
    latex-auto-install: true
    cite-method: biblatex
    # forzar estilo APA
    biblatexoptions: 
      - style=apa
      - backend=biber
      # para saltos de línea
    header-includes:
      - \usepackage{makecell}
bibliography: referencias2.bib  
csl: apa.csl
---

# Desarrollo

Vamos a intentar visualizar la tabla con `kableExtra::kbl`.

En primer lugar se importará la tabla

```{r}
#| label: setup
#| warning: false
#| message: false

library(tidyverse)
library(kableExtra)

evi_emp_jov <- read_csv(
  "evid_emp_prev_jov.csv",
  col_types = cols(.default = col_character())
)
```

Se define las notas y las columnas

```{r}
# notas al pie de la tabla
nota_evi_emp_jov <- c(
  "\\\\textbf{Nota:}",
  "(1) El autor construye ocupaciones según la educación requerida",
  "(2) La autora determina la educación requerida mediante la distribución de frecuencias; incidencia aproximada debido a que muestra la proporción por edad de forma gráfica",
  "(3) Pregunta realizada al egresado: \\\\textit{con respecto a su empleo actual, ¿cree que tener una carrera universitaria es excesivo, adecuado o insuficiente?} y al empleador: \\\\textit{¿tener una carrera universitaria fue requisito para obtener su empleo actual?}"
)

# títulos de las columnas
nom_cols <- c(
  "Autor",
  "Lugar",
  "Periodo",
  "Fuente de datos",
  "Dimensión temporal",
  "Método / Modelo",
  "Población",
  "Incidencia",
  "Efecto salarial"
)
```


Ahora se validará

```{r}
# evi_emp_jov |> 
#   kableExtra::kbl(
#     format = "latex",
#     escape = FALSE,
#     booktabs = TRUE
#   ) |> 
#   kable_styling(
#     position = "center",
#     font_size = 10
#   ) |> 
#   footnote(
#     general = nota_evi_emp_jov,
#     general_title = "",
#     escape = FALSE
#   )
```

Al momento de compilar me arrojó este error

```
ERROR: 
compilation failed- error
Undefined control sequence.
l.279 (1) \n
             @zamudio1997 & México & 1996 & ENEU 1996 & Transversal & Objeti...
The control sequence at the end of the top line
of your error message was never \def'ed. If you have
misspelled it (e.g., `\hobx'), type `I' and the correct
spelling (e.g., `I\hbox'). Otherwise just continue,
and I'll forget about whatever was undefined.

 

see 21_tablas_con_kableExtra4.log for more information.
WARN: Error encountered when rendering files
```

Al validar con Gemini, primero debe hacerse una transformación en `mutate` utilizando la función `linebreak` de la siguiente manera

```
library(dplyr)
library(kableExtra)

# 1. Creamos los datos usando \n para el salto de línea
datos_manuales <- tibble::tribble(
  ~Variable, ~Explicacion,
  "Edad",    "HOLA 1 \n HOLA 2", # <--- Usamos \n aquí
  "Ingreso", "Todo este texto es completamente normal."
)

# 2. Generamos la tabla
datos_manuales %>%
  # Aplicamos la función linebreak a la columna que tiene el \n
  mutate(Explicacion = linebreak(Explicacion)) %>% 
  kbl(
    booktabs = TRUE, 
    escape = FALSE, # Mantenemos esto en FALSE
    col.names = c("Variable", "Explicación")
  ) %>%
  kable_styling(latex_options = c("hold_position", "striped"))
```

En este caso todas tienen el salto de línea, para ser concisos solo `autor`, `Método modelo`, `Incidencia`, y `Efecto salarial`

```{r}
# evi_emp_jov |> 
#   mutate(
#     autor = linebreak(autor),
#     metodo_modelo = linebreak(metodo_modelo),
#     incidencia = linebreak(incidencia),
#     efecto_salarial = linebreak(efecto_salarial)
#   ) |> 
#   kableExtra::kbl(
#     format = "latex",
#     col.names = nom_cols,
#     escape = FALSE,
#     booktabs = TRUE
#   ) |>
#   kable_styling(
#     position = "center",
#     font_size = 10
#   ) |>
#   footnote(
#     general = nota_evi_emp_jov,
#     general_title = "",
#     escape = FALSE
#   )
```

Según Gemini, el problema surge porque añado el salto de línea `\n` desde el archivo CSV la forma de corregir es mediante reemplazo de caracteres.

```
vi_emp_jov |> 
  mutate(
    # 1. Primero, convertimos el texto literal "\n" a un salto de línea real en R
    autor = str_replace_all(autor, "\\\\n", "\n"),
    metodo_modelo = str_replace_all(metodo_modelo, "\\\\n", "\n"),
    incidencia = str_replace_all(incidencia, "\\\\n", "\n"),
    efecto_salarial = str_replace_all(efecto_salarial, "\\\\n", "\n"),
    ...
```

Al preguntar en dónde generar la tabla, la IA sugiere que en Excel pero que se añade explícitamente el salto de línea con `ALT + ENTER`

Se realiza el cambio en el archivo desde Excel y se vuelve a validar

```{r}
#| label: tbl-ejemplo1
#| tbl-cap: "Ejemplo 1"
#| tbl-cap-location: top
#| tbl-pos: "h"

evi_emp_jov |> 
  mutate(
    autor = linebreak(autor),
    metodo_modelo = linebreak(metodo_modelo),
    incidencia = linebreak(incidencia),
    efecto_salarial = linebreak(efecto_salarial)
  ) |> 
  kableExtra::kbl(
    format = "latex",
    col.names = nom_cols,
    escape = FALSE,
    booktabs = TRUE
  ) |>
  kable_styling(
    position = "center",
    font_size = 10
  ) |>
  footnote(
    general = nota_evi_emp_jov,
    general_title = "",
    escape = FALSE
  )
```

Ya se pudo renderizar, pero las claves de cita no se están generando

Primero cambiaremos la orientación de la página esto se hace con `landscape`

Primero se deja el mutate

```{r}
evi_emp_jov <- evi_emp_jov |>
  mutate(
    autor = linebreak(autor),
    metodo_modelo = linebreak(metodo_modelo),
    incidencia = linebreak(incidencia),
    efecto_salarial = linebreak(efecto_salarial)
  )
```


```{r}
#| label: tbl-ejemplo2
#| tbl-cap: "Ejemplo 2"
#| tbl-cap-location: top
#| tbl-pos: "h"

evi_emp_jov |> kableExtra::kbl(
    format = "latex",
    col.names = nom_cols,
    escape = FALSE,
    booktabs = TRUE
  ) |>
  kable_styling(
    position = "center",
    font_size = 10
  ) |>
  footnote(
    general = nota_evi_emp_jov,
    general_title = "",
    escape = FALSE
  ) |> 
  landscape()
```

Se observa que `landscape` no hace ningún cambio quizá porque está especificada la posición de la tabla, quitemóslo

```{r}
#| label: tbl-ejemplo3
#| tbl-cap: "Ejemplo 3"
#| tbl-cap-location: top

evi_emp_jov |> 
  kableExtra::kbl(
    format = "latex",
    col.names = nom_cols,
    escape = FALSE,
    booktabs = TRUE
  ) |>
  kable_styling(
    position = "center",
    font_size = 10
  ) |>
  footnote(
    general = nota_evi_emp_jov,
    general_title = "",
    escape = FALSE
  ) |> 
  landscape()
```

No hace nada

Entonces tenemos dos problemas

* `landscape` que no cambia la orientación de la tabla
* las citas dentro de la tabla ya que muestra la clave y no la cita bibliográfica

Con `#| tbl-pos: "p"` pone la tabla en una nueva página pero no cambia la orientación

```{r}
#| label: tbl-ejemplo4
#| tbl-cap: "Ejemplo 4"
#| tbl-cap-location: top
#| tbl-pos: "h"

evi_emp_jov |> kableExtra::kbl(
    format = "latex",
    col.names = nom_cols,
    escape = FALSE,
    booktabs = TRUE
  ) |>
  kable_styling(
    position = "center",
    font_size = 10
  ) |>
  footnote(
    general = nota_evi_emp_jov,
    general_title = "",
    escape = FALSE
  ) |> 
  landscape()
```

Se observa que `landscape` no hace ningún cambio quizá porque está especificada la posición de la tabla, quitemóslo

```{r}
#| label: tbl-ejemplo5
#| tbl-cap: "Ejemplo 5"
#| tbl-cap-location: top
#| tbl-pos: "p"

tabla_hor <- evi_emp_jov |> 
  kableExtra::kbl(
    format = "latex",
    col.names = nom_cols,
    escape = FALSE,
    booktabs = TRUE
  ) |>
  kable_styling(
    position = "center",
    font_size = 10
  ) |>
  footnote(
    general = nota_evi_emp_jov,
    general_title = "",
    escape = FALSE
  )

landscape(tabla_hor)
```

Tampoco

Se añadió una barra invertida directamente en excel, pero tampoco

Al validar con Gemini, la solución es especificar el sistema de citas y añadir código de latex en el archivo Excel

Al encabezado YAML se agrega

```
format:
  pdf:
    cite-method: natbib # O biblatex
    keep-tex: true
bibliography: referencias.bib
```

Y se agrega `\citet{key}` al excel

Sigue sin aparecer

se realizan los siguientes cambios

se añade `colum_spec`

```
column_spec(1, width = "4cm")
```

Y al excel se hace esto
`(1) \\ \citet{clave_cita}`

```{r}
#| label: tbl-ejemplo6
#| tbl-cap: "Ejemplo 6"
#| tbl-cap-location: top
#| tbl-pos: "p"

evi_emp_jov |> 
  kableExtra::kbl(
    format = "latex",
    col.names = nom_cols,
    escape = FALSE,
    booktabs = TRUE
  ) |>
  kable_styling(
    position = "center",
    font_size = 10
  ) |>
  column_spec(1, width = "4cm") |> 
  footnote(
    general = nota_evi_emp_jov,
    general_title = "",
    escape = FALSE
  )
```

Arroja error al investigar en internet se cita en latex con `\cite`

Se hacen los cambios

```{r}
#| label: tbl-ejemplo7
#| tbl-cap: "Ejemplo 7"
#| tbl-cap-location: top
#| tbl-pos: "p"

evi_emp_jov |> 
  kableExtra::kbl(
    format = "latex",
    col.names = nom_cols,
    escape = FALSE,
    booktabs = TRUE
  ) |>
  kable_styling(
    position = "center",
    font_size = 10
  ) |>
  # column_spec(1, width = "4cm") |>
  footnote(
    general = nota_evi_emp_jov,
    general_title = "",
    escape = FALSE
  )
```

Por fin ya pude renderizar y que me cargará la cita bibliográfica pero aparece `[1]` en vez de la cita como tal ¿por qué?

Según Gemini, se deben hacer estos cambios. Cambiar `\cite` a `\textcite`

Al encabezado YAML

```
---
title: "Tesis"
format: 
  pdf:
    pdf-engine: xelatex
    cite-method: biblatex
    # Añadimos las opciones de biblatex para forzar estilo APA
    biblatexoptions: 
      - style=apa
      - backend=biber
bibliography: referencias2.bib  
header-includes:
  - \usepackage{makecell}
---
```

Se hacen los cambios

Por fin quedó!

Ahora sólo falta cambiar la orientación de la página


# Referencias
