---
title: "Tesis"
format: 
  pdf:
    pdf-engine: xelatex # asegurar el motor
    latex-auto-install: true # permite descargar paquetes faltantes
---

```{r}
#| label: setup
#| echo: true
#| warning: false
#| message: false

library(tidyverse)
library(modelsummary)
library(datos)
library(knitr)
library(scales)
```

Ahora se trabajará con el paquete `modelsummary`

Primero, hagamos una regresión

```{r}
diamantes2 <- diamantes |> 
  mutate(
    corte = factor(corte, ordered = FALSE),
    color = factor(color, ordered = FALSE),
    claridad = factor(claridad, ordered = FALSE)
  ) 

modelo <- lm(log(precio) ~ log(quilate), data = diamantes2)
summary.lm(modelo)
``` 

Se observa que primero se le quito el factor con orden para que la regresión considerará variables categóricas ($n- 1$) y no ordinal.

Ahora veamos la función

```{r}
# ?modelsummary
```

La función permite crear tablas de resúmenes de modelos tipo `summary.lm` pero más bonitas. Intentemos así sola

```{r}
# modelsummary::modelsummary(modelo)
```

En `output` se especifica el tipo de formato de tabla que tendrá, la IA sugiere `output = "kableExtra"`

```{r}
# modelsummary::modelsummary(
#   modelo
#   output = "latex"
# )
```

Creo que arroja problemas al especificar `output = latex` por lo que nos quedamos con `output = "kableExtra"`.

```{r}
modelsummary::modelsummary(
  modelo,
  output = "kableExtra",
  escape = FALSE
)
```

El argumento `fmt` especifica cuántos dígitos aparecerán después del punto decimal, si solo se pone un número cambia los coeficientes y los errores estándar

```{r}
modelsummary::modelsummary(
  modelo,
  output = "kableExtra",
  fmt = 4,
  escape = FALSE
)
```

`fmt_significant`: indica cuántos dígitos quedan después del decimal, pero parece que siempre considera 2 dígitos después del decimal 

```{r}
# modelsummary::modelsummary(
#   modelo,
#   output = "kableExtra",
#   fmt = fmt_significant(1),
#   escape = FALSE
# )
```

No veo diferencias con `fmt_decimal`, bueno sí `digits` modifica los decimales de los coeficientes y `pdigits` de los p values 

```{r}
modelsummary::modelsummary(
  modelo,
  output = "kableExtra",
  fmt = fmt_decimal(digits = 4, pdigits = 4),
  escape = FALSE
)
```

Entiendo que `fmt_term` modifica valores especificos de los coeficientes señalados

`fmt_statistics` modifica los decimales de los estadísticos del modelo

```{r}
# modelsummary::modelsummary(
#   modelo,
#   output = "kableExtra",
#   fmt = fmt_statistic("r.squared" = 4),
#   escape = FALSE
# )
```

Se observa que `fmt_statistics(default = 5)` no tiene ningún cambio

```{r}
modelsummary::modelsummary(
  modelo,
  output = "kableExtra",
  # fmt = fmt_statistic(default = 5),
  escape = FALSE
)
```

`estimate` modifica la visualización de los estimadores

```{r}
modelsummary::modelsummary(
  modelo,
  output = "kableExtra",
  fmt = NULL,
  estimate = "{estimate} ({std.error}) {stars}",
  escape = FALSE
)
```

`stars` especifica el nivel de significancia marcado con asteriscos

```{r}
modelsummary::modelsummary(
  modelo,
  output = "kableExtra",
  fmt = 4,
  stars = TRUE,
  escape = FALSE
)
```

`coef_map`: permite modificar el nombre de las variables del modelo

`coef_omit`: permite omitir coeficientes de variables especificadas

`coef_rename` permite modificar el nombre de las variables [validar junto con `coef_map`]

`gof_map`: permite renombrar, reordenar y omitir estadísticos del modelo

`gof_omit`: omite estadísticos del modelo, no elimina los estadísticos señalados

```{r}
modelsummary::modelsummary(
  modelo,
  output = "kableExtra",
  fmt = 4,
  stars = TRUE,
  gof_omit = "AIC",
  escape = FALSE
)
```

Según la IA, ya puede entrar las funciones de `kableExtra`

```{r}
modelsummary::modelsummary(
  modelo,
  output = "kableExtra",
  fmt = 4,
  # estimate = "{estimate} {stars}",
  stars = TRUE,
  gof_omit = "AIC",
  # notes = "\\\\textit{Nota:} Errores estándar entre paréntesis.",
  escape = FALSE
) |>
  kableExtra::kable_styling(
    position = "center"
  )
  # kableExtra::footnote(
  #   general = "\\\\textit{Nota:} Errores estándar entre paréntesis. * p < .05, ** p < .01, *** p < .001.",
  #   general_title = "",
  #   escape = FALSE
  # )
```

Como se observa, aparece la nota abajo de la tabla y también la especificada en `footnote`. Se valida la documentación y la única forma de solucionarlo, es especificando `estimate = "{estimate} {stars}`. 

```{r}
modelsummary::modelsummary(
  modelo,
  output = "kableExtra",
  fmt = 4,
  estimate = "{estimate} {stars}",
  stars = TRUE,
  gof_omit = "AIC",
  escape = FALSE
) |>
  kableExtra::kable_styling(
    position = "center"
  ) |>
  kableExtra::footnote(
    general = "\\\\textit{Nota:} errores estándar entre paréntesis. + p < 0.1, * p < .05, ** p < .01, *** p < .001.",
    general_title = "",
    escape = FALSE
  )
```

Ya entendí! `statistics` muestra el estadístico debajo del coeficiente, por defecto muestra el error estándar.

Puede hacerse lo siguiente: mostrar los errores estándar a lado del coeficiente 

```{r}
modelsummary::modelsummary(
  modelo,
  output = "kableExtra",
  fmt = 4,
  estimate = "{estimate} ({std.error}) {stars}",
  statistic = NULL,
  # stars = TRUE,
  # got_omit = "AIC",
  escape = FALSE
) |>
  kableExtra::kable_styling(
    position = "center"
  ) |>
  kableExtra::footnote(
    general = "\\\\textit{Nota:} errores estándar entre paréntesis. + p < 0.1, * p < .05, ** p < .01, *** p < .001.",
    general_title = "",
    escape = FALSE
  )
```

Se observa que ya es innecesario el argumento `stars`.

Se observa el funcionamiento de `gof_omit`

```{r}
modelsummary::modelsummary(
  modelo,
  output = "kableExtra",
  fmt = 4,
  estimate = "{estimate} ({std.error}) {stars}",
  statistic = NULL,
  gof_omit = "AIC|BIC|Log",
  escape = FALSE
) |>
  kableExtra::kable_styling(
    position = "center"
  ) |>
  kableExtra::footnote(
    general = "\\\\textit{Nota:} errores estándar entre paréntesis. + p < 0.1, * p < .05, ** p < .01, *** p < .001.",
    general_title = "",
    escape = FALSE
  )
```

El único tema pendiente es renombrar la columna ¿cómo se puede hacer?

Arroja este error al momento de renderizar

```
ERROR: 
compilation failed- error
Package siunitx Error: Invalid number '\num {8.449}'.

For immediate help type H <return>.
 ...                                              
                                                  
l.486 (Intercept) & \num{\num{8.449}}
                                     \\

The input '\num {8.449}' could not be parsed as a number following the format
defined in module documentation.


 

see 21_tablas_con_kableExtra3.log for more information.
WARN: Error encountered when rendering files
```

¿Por qué?

Al parecer hay problemas con `fmt_statistic` ya quedó solucionado, también el problema se presenta con `fmt_significant` ¿por qué?

El único pendiente es modificar los encabezados de cada columna ¿cómo? la documentación señala 

```
options(modelsummary_model_labels = "roman")

options(modelsummary_model_labels_term = "Parameter")

options(modelsummary_model_labels_group = "Group")

options(modelsummary_model_labels_model = "Model")
```
Pero lo que quiero es cambiarla para un caso particular, ¿cómo?

Según IA de Google, se realiza así

```
library(modelsummary)
mod1 <- lm(mpg ~ hp, data = mtcars)
mod2 <- lm(mpg ~ hp + cyl, data = mtcars)

# Los nombres en la lista serán los nombres de las columnas
modelsummary(list("Modelo A" = mod1, "Modelo B" = mod2))
```

Ejemplo

```{r}
modelsummary::modelsummary(
  list("Modelo" = modelo),
  output = "kableExtra"
)
```

De igual modo, los coeficiente se cambian de nombre así

```{r}
coef_name <- c(
  # nombre_actual = nuevo_nombre
  "(Intercept)" = "Intercepto",
  "log(quilate)" = "Quilate"
)

modelsummary::modelsummary(
  list("Modelo" = modelo),
  output = "kableExtra",
  coef_map = coef_name
)
```


Por lo que nuestro ejemplo final queda así

```{r}
#| label: tbl-regresion
#| tbl-cap: "Resultados de la regresión"
#| tbl-cap-location: top
#| tbl-pos: "h"

# regresión
modelo <- lm(log(precio) ~ log(quilate), data = diamantes2)

# renombrar variables
coef_name <- c(
  # nombre_actual = nuevo_nombre
  "(Intercept)" = "Intercepto",
  "log(quilate)" = "Quilate"
)

modelsummary::modelsummary(
  # renombra columna
  list("Resultados" = modelo),
  # salida PDF
  output = "kableExtra",
  # cuatro decimales
  fmt = 4,
  # muestra coeficiente, error estándar y significancia
  estimate = "{estimate} ({std.error}) {stars}",
  # renombra variables
  coef_map = coef_name,
  # omite estadísticos
  gof_omit = "AIC|BIC|Log",
  align = "ll"
) |> 
  kableExtra::kable_styling(
    # posiciona al centro
    position = "center"
  ) |> 
  kableExtra::footnote(
    # añade pie de página
    general = "\\\\textbf{Nota:} errores estándar entre paréntesis. + p < 0.1, * p < .05, ** p < .01, *** p < .001.",
    general_title = "",
    # no omite escapes 
    escape = FALSE
  )
```

Los resultados de la regresión se muestran en @tbl-regresion.

El único pendiente es añadir salto de línea en la nota de la tabla. Añadiendo `\\\\` arroja error y con `\\\\newline` no se realiza ningún cambio.

Al validar con IA Gemini, sugiere pasarlo a tipo vector

```{r}
#| label: tbl-regresion2
#| tbl-cap: "Resultados de la regresión 2"
#| tbl-cap-location: top
#| tbl-pos: "h"

# regresión
modelo <- lm(log(precio) ~ log(quilate), data = diamantes2)

# renombrar variables
coef_name <- c(
  # nombre_actual = nuevo_nombre
  "(Intercept)" = "Intercepto",
  "log(quilate)" = "Quilate"
)

# nota al pie de página en forma de vector
nota <- c(
  "\\\\textbf{Nota:}",
  "Errores estándar entre paréntesis,",
  "+ p < 0.1, * p < .05, ** p < .01, *** p < .001."
)

modelsummary::modelsummary(
  # renombra columna
  list("Resultados" = modelo),
  # salida PDF
  output = "kableExtra",
  # cuatro decimales
  fmt = 4,
  # muestra coeficiente, error estándar y significancia
  estimate = "{estimate} ({std.error}) {stars}",
  # renombra variables
  coef_map = coef_name,
  # omite estadísticos
  gof_omit = "AIC|BIC|Log",
  align = "ll"
) |> 
  kableExtra::kable_styling(
    # posiciona al centro
    position = "center"
  ) |> 
  kableExtra::footnote(
    # añade pie de página
    general = nota,
    general_title = "",
    # no omite escapes 
    escape = FALSE
  )
```

Listo! Ya quedó

La plantilla queda como sigue

```
#| label: tbl-etique 
#| tbl-cap: "Título"
#| tbl-cap-location: top # ubicación tabla
#| tbl-pos: "h" # posiciona debajo del código

# renombrar variables
coef_name <- c(
  # nombre_actual = nuevo_nombre
  "(Intercept)" = "Intercepto",
  "variable1" = "nuevo_nombre"
)

# nota al pie de página en forma de vector
nota <- c(
  "\\\\textbf{Nota:}",
  "Errores estándar entre paréntesis,",
  "+ p < 0.1, * p < .05, ** p < .01, *** p < .001."
)

modelsummary::modelsummary(
  # renombra columna
  list("nuevo_nombre" = modelo), # donde "modelo" es la regresión
  # salida PDF
  output = "kableExtra",
  # cuatro decimales
  fmt = 4,
  # muestra coeficiente, error estándar y significancia
  # en la misma fila
  # si se quiere separado 
  # estimate = "{estimate} {stars}"
  estimate = "{estimate} ({std.error}) {stars}",
  # renombra variables
  coef_map = coef_name,
  # omite estadísticos
  gof_omit = "AIC|BIC|Log",
  # alinea a la izquierda ambas columnas
  align = "ll"
) |> 
  kableExtra::kable_styling(
    # posiciona al centro
    position = "center"
  ) |> 
  kableExtra::footnote(
    # añade pie de página
    general = nota,
    general_title = "",
    # no omite escapes 
    escape = FALSE
  )
```

Se observa que el flujo es el siguiente

1. `kableExtra::kbl`: formato de la tabla
2. `kableExtra::kable_styling`: posición de la tabla
3. `kableExtra::footnote`: nota al pie de la tabla

Por ejemplo, para el caso de la tabla ancha del capítulo 2 puede crearse en formato csv exportarse y después modificarse bajo ese flujo
