---
title: "Tesis"
format: 
  pdf:
    # motor de LaTeX
    pdf-engine: xelatex 
    # instala paquetes faltantes
    latex-auto-install: true 
    cite-method: biblatex 
    # forzar estilo APA
    biblatexoptions: 
      - style=apa
      - backend=biber
    header-includes:
      # para saltos de línea
      - \usepackage{makecell}
      # cambiar orientación en página
      - \usepackage{pdflscape}
bibliography: referencias2.bib  
csl: apa.csl
---

En este espacio se intentará cambiar la orientación de la página de vertical a horizontal, como nueva aproximación se añade 

```
header-includes:
      - \usepackage{pdflscape}
```

En el encabezado YAML que añade o especifica el paquete `pdflscape` para permitir cambiar la orientación

Asimismo, se intentará añadir la nota al pie de tabla importando, en primer lugar, el archivo que contiene la nota y después convirtiendo de tabla a tipo lista.

```{r}
#| label: setup
#| warning: false
#| message: false

library(tidyverse)
library(kableExtra)

evi_emp_jov <- read_csv(
  "evid_emp_prev_jov.csv",
  col_types = cols(.default = col_character())
)

notas_tabla <- read_csv(
  "notas_tablas.csv",
  col_types = cols(.default = col_character())
)
```

Primero se valida cómo se realiza la transformación de tabla a lista

```{r}
# notas_tabla
# as.list(notas_tabla)
```

Al parecer considera la primera fila como columna, creo que eso se puede especificar en `read_csv`

```{r}
# ?read_csv
```

Se validan los siguientes argumentos

`col_names = FALSE`: no considera la primera fila como encabezado 
`quote`: caracter único utilizado para citar cadenas

Hagamos los cambios para ver cómo quedan 

```{r}
read_csv(
  "notas_tablas.csv",
  col_types = cols(.default = col_character()),
  col_names = FALSE # no considera la 1ra fila como nombre
  # quote = "" 
)
```

Si se quita `quote` arroja error

Creo que habrían dos maneras de quitar el escape con `lineabreak` como se hizo en el documento anterior o con `read_delim`

```{r}
read_delim(
  "notas_tablas.csv",
  delim = ",",
  escape_backslash = TRUE,
  col_names = FALSE,
  col_types = cols(.default = col_character())
)
```

Como se observa, al añadir `escape_backlash = TRUE` la función quita la barra invertida. Entonces, se podría solucionar añadiendo otra barra invertida.

Se creó otro archivo csv para validar lo dicho arriba

```{r}
read_delim(
  "notas_tablas2.csv",
  delim = ",",
  escape_backslash = TRUE,
  col_names = FALSE,
  col_types = cols(.default = col_character())
)
```

Sigue arrojando "problemas", entonces la mejor manera sería con `linebreak` dentro de `mutate`

```{r}
evi_emp_jov
```

¿Qué hace `linebreak`?

```{r}
evi_emp_jov |> 
  mutate(
    autor = linebreak(autor)
  )
```

Añade la función `\makecell` que creo permite crear tablas multilíneas 

Entonces, no hacemos ningún cambio de configuración de escapes al momento de importar, hacemos `linebreak` dentro de mutate.

Ahora bien, pasando de tabla a lista cómo queda?

```{r}
notas_tabla <- read_delim(
  "notas_tablas.csv",
  delim = ",",
  col_names = FALSE,
  col_types = cols(.default = col_character())
)

notas2 <- as.list(notas_tabla)

notas2 <- notas2$X1

notas2
```

Esta leyenda es un problema?

```
attr(,"spec")
cols(
  .default = col_character(),
  X1 = col_character()
)
attr(,"problems")
<pointer: 0x0000020d8d0b2cd0>
```

```{r}
# notas2$X1
```

Al parecer no

Hagamos un ejemplo, primer definamos los nombres de las columnas

```{r}
# títulos de las columnas
nom_cols <- c(
  "Autor",
  "Lugar",
  "Periodo",
  "Fuente de datos",
  "Dimensión temporal",
  "Método / Modelo",
  "Población",
  "Incidencia",
  "Efecto salarial"
)
```

Ahora hacemos lo de `linebreak`

```{r}
evi_emp_jov <- evi_emp_jov |>
  mutate(
    autor = linebreak(autor),
    metodo_modelo = linebreak(metodo_modelo),
    incidencia = linebreak(incidencia),
    efecto_salarial = linebreak(efecto_salarial)
  )
```

Se crea la tabla

```{r}
#| label: tbl-ejemplo
#| tbl-cap: "Ejemplo 1"
#| tbl-cap-location: top

evi_emp_jov |> 
  kableExtra::kbl(
    format = "latex",
    col.names = nom_cols,
    escape = FALSE,
    booktabs = TRUE
  ) |>
  kable_styling(
    position = "center",
    font_size = 10
  ) |>
  footnote(
    general = notas2,
    general_title = "",
    escape = FALSE
  ) |> 
  landscape()
```

Hay problemas con las notas al pie de página y no cambia la orientación

```{r}
notas2
```

Se debe poner otra barra invertida, se hace otro intento con `read_delim`. En especifico con el argumento `read_double` que duplica la barra invertida.

```{r}
read_delim(
  "notas_tablas2.csv",
  delim = ",",
  escape_double = FALSE,
  col_names = FALSE,
  col_types = cols(.default = col_character())
)
```

Se vuelve a pasar a tipo lista

```{r}
notas3 <- read_delim(
  "notas_tablas2.csv",
  delim = ",",
  escape_double = FALSE,
  col_names = FALSE,
  col_types = cols(.default = col_character())
)

notas4 <- as.list(notas3)
(notas4 <- notas4$X1)
```

Se vuelve a generar la tabla

```{r}
#| label: tbl-ejemplo2
#| tbl-cap: "Ejemplo 2"
#| tbl-cap-location: top

evi_emp_jov |> 
  kableExtra::kbl(
    format = "latex",
    col.names = nom_cols,
    escape = FALSE,
    booktabs = TRUE
  ) |>
  kable_styling(
    position = "center",
    font_size = 10
  ) |>
  footnote(
    general = notas4,
    general_title = "",
    escape = FALSE
  )
  # landscape()
```

Ahora sí se pudo!! El único error fue al añadir el escape `\n` (salto de línea), creo que debo hacerlo de forma manual en Excel: `ALT + ENTER`

El único problema que falta es que no permite cambiar la orientación de la página

Según la IA, el problema se soluciona especificando `kable_styling`. 

```{r}
# ?kable_styling
```


```{r}
#| label: tbl-ejemplo3
#| tbl-cap: "Ejemplo 3"
#| tbl-cap-location: top

evi_emp_jov |> 
  kableExtra::kbl(
    format = "latex",
    col.names = nom_cols,
    escape = FALSE,
    booktabs = TRUE
  ) |>
  kable_styling(
    latex_options = c("scale_down", "repeat_header"),
    # position = "center",
    # full_width = TRUE,
    font_size = 10
  ) |>
  footnote(
    general = notas4,
    general_title = "",
    escape = FALSE
  ) |> 
  landscape()
```

Lo que hace `scale_down` es ajustar el tamaño de la tabla al ancho de la página. En este caso, lo hace más pequeño 

Las soluciones de Gemini son dos:

1. Añadir `\landscape` antes del código y después del código
2. Quitar etiqueta al bloque de código

Hagamos el 2.

```{r}
evi_emp_jov |> 
  kableExtra::kbl(
    format = "latex",
    col.names = nom_cols,
    escape = FALSE,
    booktabs = TRUE,
    caption = "Ejemplo 4",
    label = "tbl-ejemplo4"
  ) |>
  kable_styling(
    latex_options = c("HOLD_position", "repeat_header"),
    font_size = 10
  ) |>
  footnote(
    general = notas4,
    general_title = "",
    escape = FALSE
  ) |> 
  landscape()
```

Ahora sí se pudo! Pero, ¿cómo funcionaría la referencia cruzada?

Por ejemplo @tbl-ejemplo4

Como se observa, no funciona

Vayamos añadiendo configuraciones del bloque y `HOLD_position`, NO SE AÑADE `tbl-pos`

```{r}
#| label: tbl-ejemplo5
#| tbl-cap: "Ejemplo 5"
#| tbl-cap-location: top

evi_emp_jov |> 
  kableExtra::kbl(
    format = "latex",
    col.names = nom_cols,
    escape = FALSE,
    booktabs = TRUE
    # caption = "Ejemplo 4",
    # label = "tbl-ejemplo4"
  ) |>
  kable_styling(
    latex_options = c("HOLD_position", "repeat_header"),
    font_size = 10
  ) |>
  footnote(
    general = notas4,
    general_title = "",
    escape = FALSE
  ) |> 
  landscape()
```

No produce ningún cambio, se añade `tbl-pos`

```{r}
#| label: tbl-ejemplo6
#| tbl-cap: "Ejemplo 6"
#| tbl-cap-location: top
#| tbl-pos: "H"

evi_emp_jov |> 
  kableExtra::kbl(
    format = "latex",
    col.names = nom_cols,
    escape = FALSE,
    booktabs = TRUE
    # caption = "Ejemplo 4",
    # label = "tbl-ejemplo4"
  ) |>
  kable_styling(
    latex_options = "repeat_header",
    font_size = 10
  ) |>
  footnote(
    general = notas4,
    general_title = "",
    escape = FALSE
  ) |> 
  landscape()
```

Tampoco produce ningún cambio, se intenta con opción 1

::: {.landscape}

```{r}
#| label: tbl-ejemplo7
#| tbl-cap: "Ejemplo 7"
#| tbl-cap-location: top

evi_emp_jov |> 
  kableExtra::kbl(
    format = "latex",
    col.names = nom_cols,
    escape = FALSE,
    booktabs = TRUE
  ) |>
  kable_styling(
    latex_options = "repeat_header",
    font_size = 10
  ) |>
  footnote(
    general = notas4,
    general_title = "",
    escape = FALSE
  )
```

:::

Listo! Pero se añade encima del código y el código aparece dentro de la página

Añadiendo `#| tbl-pos: "p"` el código se pone en una página horizontal y después la tabla en otra página horizontal

::: {.landscape}

```{r}
#| label: tbl-ejemplo8
#| tbl-cap: "Ejemplo 8"
#| tbl-cap-location: top
#| tbl-pos: "p"

evi_emp_jov |> 
  kableExtra::kbl(
    format = "latex",
    col.names = nom_cols,
    escape = FALSE,
    booktabs = TRUE
  ) |>
  kable_styling(
    latex_options = "repeat_header",
    font_size = 10
  ) |>
  footnote(
    general = notas4,
    general_title = "",
    escape = FALSE
  )
```

:::

Y añadiendo `#| tbl-pos: "hp"` pone primero el código y después la tabla ambas en una misma página horizontal

Con `#| tbl-pos: "Hp"` arroja error entonces lo mejor sería `#| tbl-pos: "hp"` sin código y `#| tbl-pos: "p"` con código.

Como se observa, el inconveniente es que la tabla no se ajusta a la página, esto puede solucionarse con `scale_down` o con lo que señala Gemini

```
# --- AQUÍ AJUSTAMOS EL ANCHO DE LAS COLUMNAS ---
  column_spec(1, width = "2.5cm") |>                 # Columna 1: Autor
  column_spec(4:5, width = "3cm") |>                 # Columnas 4 y 5: Fuente y Dimensión
  column_spec(6, width = "4.5cm") |>                 # Columna 6: Método / Modelo
  column_spec(8:9, width = "4cm") |>                 # Columnas 8 y 9: Incidencia y Efecto salarial
  # -----------------------------------------------
```
Se deja para otro documento