---
title: "Untitled"
format: html
---

## Introducción

A partir de los comentarios realizados por mi director de tesis, se realizará la conversión CIUO-08 a SINCO-19.

En primer lugar, se convertirá CIUO-08 a SINCO-11 a 4 dígitos y después a SINCO-19, también a 4 dígitos. Para tal fin, nos apoyaremos del archivo Excel que compara las ocupaciones SINCO-11 a CIUO-08 a 4 dígitos.

## Actividades previas

En Excel, se rellenaron las celdas en blanco para que cada ocupación de SINCO se relacionara con una ocupación CIUO. En este espacio, se tratará de asignar el nivel de conocimientos (skill level) y el nivel educativo acorde (level of education) con base en el enfoque normativo de OIT.

## Paquetes requeridos

Se realiza la importación del archivo creado en formato CSV.

```{r}
#| label: setup
#| warning: false
#| message: false

library(tidyverse)
library(readxl)

ciuo08_a_sinco11 <- read_csv(
  "sinco11_a_ciuo08.csv",
  col_types = cols(.default = col_character()),
  na = "NA"
)

ciuo08_a_sinco11
```

Al parecer todo bien, se valida los casos en que hay valores cero al inicio de la celda

```{r}
ciuo08_a_sinco11 |> 
  mutate(
    tamanio_ciuo = str_length(ciuo08)
  ) |> 
  count(tamanio_ciuo) 
```

Se observa que realizó la importación de forma exitosa

Se valida tamaño de la tabla importada

```{r}
glimpse(ciuo08_a_sinco11)
```

Ahora se añade una columna que separará los dígitos de CIUO-08 para obtener las ocupaciones a 1 dígito

```{r}
ciuo08_a_sinco11 |> 
  separate(
    ciuo08,
    "ciuo08_1dig",
    sep = 1,
    remove = FALSE # no elimina columna original
  ) |> 
  count(ciuo08_1dig)
```

Se observa que se obtuvo el resultado deseado

```{r}
ciuo08_a_sinco11 <- ciuo08_a_sinco11 |> 
  separate(
    ciuo08,
    "ciuo08_1dig",
    sep = 1,
    remove = FALSE
  ) 

glimpse(ciuo08_a_sinco11)
```

Ahora se asigna el nivel de conocimientos acorde a cada ocupación, véase por ejemplo nota del día 26-03-01 en Obsidian.

¿Qué pasa si convierto `ciuo08_1dig` a tipo numérico?

```{r}
ciuo08_a_sinco11 |> 
  mutate(
    ciuo08_1dig = as.integer(ciuo08_1dig)
  ) |> 
  count(ciuo08_1dig)
```

Se observa que respeta el valor `0` y los valores en blanco los convierte a `NA`, esto nos ayudará para facilitar el código

```{r}
# ciuo08_a_sinco11 |> 
#   mutate(
#     # para utilizar between
#     ciuo08_1dig = as.integer(ciuo08_1dig),
#     skill_level_inf = case_when(
#       ciuo08_1dig == 1 ~ "3",
#       ciuo08_1dig == 2 ~ "4",
#       ciuo08_1dig == 3 ~ "3",
#       between(ciuo08_1dig, 4, 8) ~ "2",
#       ciuo08_1dig == 9 ~ "1",
#       TRUE ~ NA
#     ),
#     skill_level_sup = case_when(
#       between(ciuo08_1dig, 1, 3) ~ "3",
#       between(ciuo08_1dig, 4, 8) ~ "2",
#       ciuo08_1dig == 9 ~ "1",
#       TRUE ~ NA
#     )
#   ) 
```

Estaba por realizar el código para asignar el nivel de conocimientos acordes, pero recordé que se determina a 2 dígitos de CIUO-08, como lo señala OIT (2023) p. 47, véase nota "notas de indicador de desajuste educativo de ilo" de Obsidian

Entonces, debe crearse otra columna que muestre las ocupaciones a 2 dígitos de CIUO-08

```{r}
ciuo08_a_sinco11 |> 
  separate(
    ciuo08, 
    "ciuo08_2dig",
    sep = 2,
    remove = FALSE
  ) |> 
  count(ciuo08_2dig)
```

```{r}
ciuo08_a_sinco11 <- ciuo08_a_sinco11 |> 
  separate(
    ciuo08, 
    "ciuo08_2dig",
    sep = 2,
    remove = FALSE
  )

glimpse(ciuo08_a_sinco11)
```

Ahora se determina el nivel de conocimientos acordes, en el grupo 1 y 0 se hace a 2 dígitos, en los demás a 1 dígito

```{r}
ciuo08_a_sinco11 |> 
  rename("ciuo08_4dig" = "ciuo08") |> 
  mutate(
    # para utilizar between
    ciuo08_4dig = as.integer(ciuo08_4dig), 
    ciuo08_2dig = as.integer(ciuo08_2dig),
    ciuo08_1dig = as.integer(ciuo08_1dig),
    skill_level = case_when(
      # en grupo 1 se hace a 2 dígitos
      between(ciuo08_2dig, 11, 13) | ciuo08_1dig == 2 ~ "4",
      ciuo08_2dig == 14 | ciuo08_1dig == 3 ~ "3",
      # en los demás grupos a 1 dígito
      between(ciuo08_1dig, 4, 8) ~ "2",
      ciuo08_1dig == 9 ~ "1",
      TRUE ~ NA
    )
  ) |> 
  count(skill_level)
```

No se está considerando el grupo ocupacional `0`

¿Qué pasa en los valores `01` cuando paso de caracter a entero?

```{r}
ciuo08_a_sinco11 |> 
  rename("ciuo08_4dig" = "ciuo08") |> 
  mutate(
    # para utilizar between
    ciuo08_4dig = as.integer(ciuo08_4dig), 
    ciuo08_2dig = as.integer(ciuo08_2dig),
    ciuo08_1dig = as.integer(ciuo08_1dig)
  ) |> 
  count(ciuo08_2dig)
```

Se observa que se pierden, hay dos maneras de solucionarlo: i) no pasar a entero, 2) pasar a numérico y después a caracter añadiendo el cero al inicio. Se realiza opción 1.

```{r}
ciuo08_a_sinco11 |> 
  rename("ciuo08_4dig" = "ciuo08") |> 
  mutate(
    # para utilizar between
    # ciuo08_4dig = as.integer(ciuo08_4dig), 
    # ciuo08_2dig = as.integer(ciuo08_2dig),
    ciuo08_1dig = as.integer(ciuo08_1dig),
    skill_level = case_when(
      # en grupo 1 se hace a 2 dígitos
      ciuo08_2dig == "11" | ciuo08_2dig == "13" | 
        ciuo08_1dig == 2 |
        ciuo08_2dig == "01" ~ "4",
      ciuo08_2dig == "14" | ciuo08_1dig == 3 ~ "3",
      # en los demás grupos a 1 dígito
      between(ciuo08_1dig, 4, 8) | ciuo08_2dig == "02" ~ "2",
      ciuo08_1dig == 9 | ciuo08_2dig == "03" ~ "1",
      TRUE ~ NA
    )
  ) |> 
  count(skill_level)
```

Se valida asignación

```{r}
ciuo08_a_sinco11 |> 
  rename("ciuo08_4dig" = "ciuo08") |> 
  mutate(
    # para utilizar between
    # ciuo08_4dig = as.integer(ciuo08_4dig), 
    # ciuo08_2dig = as.integer(ciuo08_2dig),
    ciuo08_1dig = as.integer(ciuo08_1dig),
    skill_level = case_when(
      # en grupo 1 se hace a 2 dígitos
      ciuo08_2dig == "11" | ciuo08_2dig == "13" | 
        ciuo08_1dig == 2 |
        ciuo08_2dig == "01" ~ "4",
      ciuo08_2dig == "14" | ciuo08_1dig == 3 ~ "3",
      # en los demás grupos a 1 dígito
      between(ciuo08_1dig, 4, 8) | ciuo08_2dig == "02" ~ "2",
      ciuo08_1dig == 9 | ciuo08_2dig == "03" ~ "1",
      TRUE ~ NA
    )
  ) |> 
  select(contains("ciuo08"), skill_level)
```

Ya se encontró el error, no se consideró la ocupación `12`

Se corrige

```{r}
ciuo08_a_sinco11 |> 
  rename("ciuo08_4dig" = "ciuo08") |> 
  mutate(
    # para utilizar between
    # ciuo08_4dig = as.integer(ciuo08_4dig), 
    # ciuo08_2dig = as.integer(ciuo08_2dig),
    ciuo08_1dig = as.integer(ciuo08_1dig),
    skill_level = case_when(
      # en grupo 1 se hace a 2 dígitos
      ciuo08_2dig == "11" | ciuo08_2dig == "12" | ciuo08_2dig == "13" | 
        ciuo08_1dig == 2 |
        ciuo08_2dig == "01" ~ "4",
      ciuo08_2dig == "14" | ciuo08_1dig == 3 ~ "3",
      # en los demás grupos a 1 dígito
      between(ciuo08_1dig, 4, 8) | ciuo08_2dig == "02" ~ "2",
      ciuo08_1dig == 9 | ciuo08_2dig == "03" ~ "1",
      TRUE ~ NA
    )
  ) |> 
  select(contains("ciuo08"), skill_level)
```

Ahora sí ya está correctamente asignado

```{r}
ciuo08_a_sinco11 <- ciuo08_a_sinco11 |> 
  rename("ciuo08_4dig" = "ciuo08") |> 
  mutate(
    # para utilizar between
    ciuo08_1dig = as.integer(ciuo08_1dig),
    skill_level = case_when(
      # ILO (2023, p. 47)
      # skill level 4 
      # en ocupación 1 y 0 se hace a 2 dígitos
      ciuo08_2dig == "11" | ciuo08_2dig == "12" | ciuo08_2dig == "13" | 
        ciuo08_1dig == 2 |
        ciuo08_2dig == "01" ~ "4",
      # skill level 3
      ciuo08_2dig == "14" | ciuo08_1dig == 3 ~ "3",
      # skill level 2
      # en los demás grupos a 1 dígito
      between(ciuo08_1dig, 4, 8) | ciuo08_2dig == "02" ~ "2",
      # skill level 1
      ciuo08_1dig == 9 | ciuo08_2dig == "03" ~ "1",
      TRUE ~ NA
    )
  ) 
```

Ahora se muestran los distintos niveles de conocimientos

```{r}
ciuo08_a_sinco11 |> 
  distinct(skill_level)
```

Se crea una nueva tabla que contiene los niveles de conocimientos

```{r}
skill_level <- ciuo08_a_sinco11 |> 
  distinct(skill_level)
```

Ahora se determinan los niveles educativos CINE-11

```{r}
skill_level |> 
  mutate(
    education_cine11_inf = case_when(
      skill_level == "4" ~ "6",
      skill_level == "3" ~ "5",
      skill_level == "2" ~ "2",
      skill_level == "1" ~ "0",
      TRUE ~ NA
    ),
    education_cine11_sup = case_when(
      skill_level == "4" ~ "8",
      skill_level == "3" ~ "5",
      skill_level == "2" ~ "4",
      skill_level == "1" ~ "1",
      TRUE ~ NA
    )
  )
```

Se asigna el nivel educativo de CINE-11 correspondiente 

```{r}
skill_level <- skill_level |> 
  mutate(
    education_cine11_inf = case_when(
      skill_level == "4" ~ "6",
      skill_level == "3" ~ "5",
      skill_level == "2" ~ "2",
      skill_level == "1" ~ "0",
      TRUE ~ NA
    ),
    education_cine11_sup = case_when(
      skill_level == "4" ~ "8",
      skill_level == "3" ~ "5",
      skill_level == "2" ~ "4",
      skill_level == "1" ~ "1",
      TRUE ~ NA
    )
  )
```

Ahora se hace la equivalencia del Sistema Educativo Nacional de México

```{r}
skill_level |> 
  mutate(
    education_mexico_inf = case_when(
      skill_level == "4" ~ "7",
      skill_level == "3" ~ "6",
      skill_level == "2" ~ "3",
      skill_level == "1" ~ "1",
      TRUE ~ NA
    ),
    education_mexico_sup = case_when(
      skill_level == "4" ~ "9",
      skill_level == "3" ~ "6",
      skill_level == "2" ~ "4",
      skill_level == "1" ~ "2",
      TRUE ~ NA
    )
  )
```

Cabe señalar que en OIT (2023, p. 50), consideran que el nivel 1 de conocimientos equivale o corresponde a los niveles 0 y 1 educativo de CINE-11. 

Aquí debe realizarse una pequeña modificación a los datos de la ENOE, en el caso de nivel 4 de conocimientos el nivel educativo inferior de México corresponde al valor `5` de `cs_p13_1`, de ahí omite el valor `6` (ya que corresponde al nivel 3 de conocimientos) y sigue el valor `7`, es decir, en dicho caso existe un truncamiento. 

¿Cómo solucionarlo? Convertir los valores `5` de `cs_p13_1` a `7`, para que pueda considerarse un nivel inferior o superior.

Ahora se define la nueva variable

```{r}
skill_level <- skill_level |> 
  mutate(
    education_mexico_inf = case_when(
      skill_level == "4" ~ "7",
      skill_level == "3" ~ "6",
      skill_level == "2" ~ "3",
      skill_level == "1" ~ "1",
      TRUE ~ NA
    ),
    education_mexico_sup = case_when(
      skill_level == "4" ~ "9",
      skill_level == "3" ~ "6",
      skill_level == "2" ~ "4",
      skill_level == "1" ~ "2",
      TRUE ~ NA
    )
  )
```

Paso intermedio, creamos una nueva tabla que contiene las ocupaciones de CIUO-08

```{r}
# ciuo08 <- 
  ciuo08_a_sinco11 |> 
  select(ciuo08_1dig, ciuo08_2dig, ciuo08_4dig, 
         descripcion_ciuo) |> 
  rename("descripcion_ciuo08_4dig" = "descripcion_ciuo")

ciuo08 <- ciuo08_a_sinco11 |> 
  select(ciuo08_1dig, ciuo08_2dig, ciuo08_4dig, 
         descripcion_ciuo) |> 
  rename("descripcion_ciuo08_4dig" = "descripcion_ciuo")
```

Continuamos. Al trabajar en el archivo Excel, observamos que la relación no es 1 a 1, es decir, una ocupación SINCO-11 puede corresponder a más de una ocupación CIUO-08. Esto se valida al obtener el conteo de ocupaciones

```{r}
ciuo08_a_sinco11 |> 
  count(sinco11) |> 
  filter(n > 1) |> 
  arrange(desc(n))
```

Por ejemplo, la ocupación `2821` de SINCO-11 se asocia a 7 ocupaciones CIUO-08. 

Pero, ¿cuántas ocupaciones aparecen en dicho archivo?

```{r}
ciuo08_a_sinco11 |> 
  distinct(sinco11) |> 
  mutate(sinco11 = as.integer(sinco11)) |> 
  filter(sinco11 > 1000)
```

De acuerdo a INEGI(2011, p. 15) en SINCO-11 existen 468 grupos ocupacionales unitarios y en la tabla también aparecen 468 grupos por lo que sí aparecen todas las ocupaciones.

Ahora lo que se requiere es mostrar una tabla que no repita los valores de `sinco11` ¿cómo? se me ocurre pivotar a lo ancho con los valores de `skill_level`. 

Primero creamos una tabla que contiene las ocupaciones de SINCO-11 y los niveles de conocimientos acordes aquello a 4 dígitos 

```{r}
ciuo08_a_sinco11 |> 
  select(sinco11, skill_level)

sinco11_con_skill <- ciuo08_a_sinco11 |> 
  select(sinco11, skill_level)
  # mutate(sinco11 = as.integer(sinco11)) |> 
  # filter(sinco11 > 1000)
```

El pivote se hace entre grupos de `sinco11`, es decir, valores que no se repitan de dicha variable

```{r}
# sinco11_con_skill |>
#   group_by(sinco11) |>
#   pivot_wider(
#     names_from = "name",
#     values_from = skill_level
#   )
# 
# Error in `pivot_wider()`:
# ! Can't select columns that don't exist.
# ✖ Column `name` doesn't exist.
# Run `rlang::last_trace()` to see where the error occurred.
```

Forzosamente requiere una columna para `names_from`. Vamos a crear una

```{r}
# sinco11_con_skill |>
#   mutate(nombre = "skill_level") |> 
#   group_by(sinco11) |>
#   pivot_wider(
#     names_from = skill_level,
#     values_from = nombre
#   )
# 
# Warning:
# Values from `nombre` are not uniquely identified; output will contain
# list-cols.
# • Use `values_fn = list` to suppress this warning.
# • Use `values_fn = {summary_fun}` to summarise duplicates.
# • Use the following dplyr code to identify duplicates.
#   {data} |>
#   dplyr::summarise(n = dplyr::n(), .by = c(sinco11, skill_level)) |>
#   dplyr::filter(n > 1L)
```

Arroja el error mostrado en el bloque de arriba

```{r}
# sinco11_con_skill |>
#   mutate(skill_level2 = skill_level) |> 
#   # group_by(sinco11) |>
#   pivot_wider(
#     id_cols = sinco11, 
#     names_from = skill_level,
#     values_from = skill_level2,
#     names_prefix = "skill_level",
#     values_fill = NA
#   )
```

No queda

Otra solución es a través de `group by` y `summarise`

Primero nos quedamos con las ocupaciones a 4 dígitos

```{r}
sinco11_con_skill |> 
  filter(str_length(sinco11) == 4)

sinco11_con_skill_4dig <- sinco11_con_skill |> 
  filter(str_length(sinco11) == 4)
```

Ahora agrupamos

```{r}
sinco11_con_skill_4dig |> 
  count(sinco11)
```

Volvemos a observar que están el total de ocupaciones a 4 dígitos de SINCO-11: 468, ahora se agrupa por ocupaciones a 4 dígitos y se crean dos variables que muestra el nivel mínimo y máximo de conocimientos, también se añade una variable que muestra la diferencia entre ellas, es decir, el rango.

```{r}
sinco11_con_skill_4dig |>
  mutate(skill_level = as.integer(skill_level)) |> 
  group_by(sinco11) |> 
  summarise(
    n = n(),
    inf = min(skill_level),
    sup = max(skill_level),
    rango = sup - inf
  )
```

Se validan los casos en que `rango` > 1`

```{r}
sinco11_con_skill_4dig |>
  mutate(skill_level = as.integer(skill_level)) |> 
  group_by(sinco11) |> 
  summarise(
    n = n(),
    inf = min(skill_level),
    sup = max(skill_level),
    rango = sup - inf
  ) |> 
  arrange(desc(rango))
```

Se validan casos en que `rango > 1`

```{r}
sinco11_con_skill_4dig |> 
  filter(sinco11 == "2715" | sinco11 == "2821")
```

Se observa que la ocupación `2821` tiene 3 niveles de habilidad: `2, 3 y 4`.

¿Cómo solucionarlo? Añadiendo el valor que está en medio

```{r}
sinco11_con_skill_4dig |>
  mutate(skill_level = as.integer(skill_level)) |> 
  group_by(sinco11) |> 
  summarise(
    n = n(),
    inf = min(skill_level),
    mediano = median(skill_level),
    sup = max(skill_level),
    rango = sup - inf
  ) |> 
  arrange(desc(rango))
```

Se observa que pone valores que no están en la tabla, por ejemplo `2715` tiene como valor mediano: `3` pero éste no está en la tabla. Entonces, no es una solución a nuestro problema

Se me ocurrió esta idea, realizar un conteo por ocupaciones y nivel de conocimientos, después pivotar a lo ancho especificando como nombre el nivel de conocimientos y como valor el conteo de cada nivel de conocimientos, así:

```{r}
sinco11_con_skill_4dig |> 
  count(sinco11, skill_level) |> 
  pivot_wider(
    id_cols = sinco11,
    # id_expand = TRUE, # no sé que hace
    names_from = skill_level,
    names_prefix = "skill_level",
    names_sort = TRUE,
    values_from = n
  )

sinco11_con_skill_4dig_ancho <- sinco11_con_skill_4dig |> 
  count(sinco11, skill_level) |> 
  pivot_wider(
    id_cols = sinco11,
    # id_expand = TRUE, # no sé que hace
    names_from = skill_level,
    names_prefix = "skill_level",
    names_sort = TRUE,
    values_from = n
  )
```

Ahora se valida los valores de cada nueva columna creada

```{r}
sinco11_con_skill_4dig_ancho |> 
  distinct(skill_level1)

sinco11_con_skill_4dig_ancho |> 
  distinct(skill_level2)

sinco11_con_skill_4dig_ancho |> 
  distinct(skill_level3)

sinco11_con_skill_4dig_ancho |> 
  distinct(skill_level4)

sinco11_con_skill_4dig_ancho |> 
  distinct(skill_levelNA)
```

Lo que se podría hacer es asignarle nuevos valores acordes al nivel especificado

```{r}
sinco11_con_skill_4dig_ancho |> 
  mutate(
    skill_level1 = if_else(!is.na(skill_level1), 1, NA),
    skill_level2 = if_else(!is.na(skill_level2), 2, NA),
    skill_level3 = if_else(!is.na(skill_level3), 3, NA),
    skill_level4 = if_else(!is.na(skill_level4), 4, NA),
    skill_levelNA = NA
  )

sinco11_con_skill_4dig_ancho2 <- sinco11_con_skill_4dig_ancho |> 
  mutate(
    skill_level1 = if_else(!is.na(skill_level1), 1, NA),
    skill_level2 = if_else(!is.na(skill_level2), 2, NA),
    skill_level3 = if_else(!is.na(skill_level3), 3, NA),
    skill_level4 = if_else(!is.na(skill_level4), 4, NA),
    skill_levelNA = NA
  )
```

Ahora se valida tabla `skill_level`

```{r}
skill_level
```

La forma de unir las ocupaciones SINCO-11 con la tabla `skill_level` es a través de una unión a la izquierda

```{r}
sinco11_con_skill_4dig_ancho2 |> 
  mutate(skill_level1 = as.character(skill_level1)) |> 
  left_join(skill_level, by = c("skill_level1" = "skill_level"))
```

Carece algo de sentido

Lo que podría hacer es fijarme en las ocupaciones SINCO-11 y CIUO-08 donde las equivalencia o relación sea 1 a 1 y después abordar los casos en que no lo sean.

Ahora se valida la conversión SINCO-11 a SINCO-19, se valida con `separate`.

Primero se crea la tabla con una fila.

```{r}
sinco11_a_sinco19 <- tribble(
  ~x,
  "1 Funcionarios, directores y jefes 1 Funcionarios, directores y jefes"
)

sinco11_a_sinco19
```

Ahora se intenta separar

```{r}
# sinco11_a_sinco19 |> 
#   separate(
#     x, 
#     "y",
#     sep = -2,
#     remove = FALSE,
#     extra = "drop"
#   )
```

```{r}
# sinco11_a_sinco19 |> 
#   separate_wider_regex(
#     x, 
#     patterns = c(y = "[^[:alnum:]]+", " ", "[[:alnum:]]+")
#   )
```

No sé cómo hacerle, al validar con Gemini propone esto

```{r}
sinco11_a_sinco19 %>%
  extract(
    col = x,
    into = c("grupo_1", "grupo_2"),
    regex = "(^\\d.*?)\\s+(?=\\d)(.*$)"
  )
```

¿Qué carajo es `"(^\\d.*?)\\s+(?=\\d)(.*$)"`?


Por otro lado, Gemini sugiere añadir identificador de filas para pivotar a lo ancho

```{r}
sinco11_con_skill_4dig |> 
  mutate(id_fila = row_number()) |> 
  pivot_wider(
    names_from = skill_level,
    values_from = skill_level,
    names_prefix = "skill_level",
    names_sort = TRUE
  )
```

Sin embargo, sigue aparenciendo `665` ocupaciones ya que hay repetidas

```{r}
sinco11_con_skill_4dig |> 
  mutate(id_fila = row_number()) |> 
  pivot_wider(
    names_from = skill_level,
    values_from = skill_level,
    names_prefix = "skill_level",
    names_sort = TRUE
  ) |> 
  count(sinco11) |> 
  arrange(desc(n))
```

Se corrige añadiendo `id_cols`

```{r}
# sinco11_con_skill_4dig |> 
#   mutate(id_fila = row_number()) |> 
#   pivot_wider(
#     names_from = skill_level,
#     values_from = skill_level,
#     id_cols = sinco11,
#     names_prefix = "skill_level",
#     names_sort = TRUE
#   ) 
# 
# Warning:
# Values from `skill_level` are not uniquely identified; output will contain
# list-cols.
# • Use `values_fn = list` to suppress this warning.
# • Use `values_fn = {summary_fun}` to summarise duplicates.
# • Use the following dplyr code to identify duplicates.
#   {data} |>
#   dplyr::summarise(n = dplyr::n(), .by = c(sinco11, skill_level)) |>
#   dplyr::filter(n > 1L)
```

Sigue apareciendo mensajes de advertenica, se complementa con la opción 2 de Gemini

```
df_conteos <- df |> 
  pivot_wider(
    id_cols = ocupacion,
    names_from = skill_level,
    names_prefix = "skill_level",
    names_sort = TRUE,
    values_from = skill_level,
    values_fn = length,    # Cuenta cuántos elementos hay
    values_fill = 0        # Rellena con 0 en lugar de NA (opcional pero recomendado en conteos)
  )

df_conteos
```


```{r}
sinco11_con_skill_4dig |> 
  pivot_wider(
    id_cols = sinco11,
    names_from = skill_level,
    values_from = skill_level,
    names_prefix = "skill_level",
    names_sort = TRUE,
    values_fn = length, # realiza conteo por id_col
    values_fill = 0 # rellena con ceros y no con NA
  ) 
```

Listo! Ahora se regresa al tema de SINCO-11 a SINCO-19

```{r}
sinco11_a_sinco19 <- tribble(
  ~x, 
  "1 Funcionarios, directores y jefes 1 Funcionarios, directores y jefes",
  "11 Funcionarios y altas autoridades de los sectores público, privado y social  11 Funcionarios y altas autoridades de los sectores público, privado y social",
  "111 Funcionarios, legisladores y autoridades gubernamentales 111 Funcionarios, legisladores y autoridades",
  "1111 Altas autoridades gubernamentales y jurisdiccionales  1111 Altas autoridades gubernamentales y jurisdiccionales"
)

sinco11_a_sinco19
```

Se hace el intento con la propuesta de Gemini:

```{r}
sinco11_a_sinco19 %>%
  extract(
    col = x,
    into = c("sinco19", "sinco11"),
    regex = "(^\\d.*?)\\s+(?=\\d)(.*$)"
  )
```

Se observa que sí queda. También sugiere la siguiente opción

```{r}
sinco11_a_sinco19 %>%
  separate(
    col = x,
    into = c("sinco19", "sinco11"),
    sep = "(?<=[[:alpha:]])\\s+(?=\\d)"
  )
```

Se observa que también queda

```{r}
sinco11_a_sinco19 %>%
  separate(
    col = x,
    into = c("sinco19", "sinco11"),
    sep = "(?<=[[:alpha:]])\\s+(?=\\d)"
  ) |> 
  separate(
    col = sinco19,
    into = c("dig", "descr")
  )
```

Ya casi queda, nos falta una expresión regular que separe solamente los números de los caracteres alfabéticos, al "googlear" aparece la expresión `\d+`

```{r}
# sinco11_a_sinco19 %>%
#   separate(
#     col = x,
#     into = c("sinco19", "sinco11"),
#     sep = "(?<=[[:alpha:]])\\s+(?=\\d)"
#   ) |> 
#   separate(
#     col = sinco19,
#     into = c("dig", "descr"),
#     sep = "\\d+"
#   )
```

No dio el resultado esperado, al googlear "expresion regular para separar numeros de caracteres en r" apareció esta expresión: `(?<=\\D)(?=\\d)|(?<=\\d)(?=\\D)`

Se intenta

```{r}
sinco11_a_sinco19 %>%
  separate(
    col = x,
    into = c("sinco19", "sinco11"),
    sep = "(?<=[[:alpha:]])\\s+(?=\\d)"
  ) |>
  separate(
    col = sinco19,
    into = c("sinco19", "desc_sinco19"),
    sep = "(?<=\\D)(?=\\d)|(?<=\\d)(?=\\D)"
  )
```

Listo!

Que complicado con las expresiones regulares!!!

Ahora se crea un archivo que contiene la conversión de SINCO-19 a SINCO-11

Por fortuna, se pudo pasar la tabla de PDF a Excel de manera no tan laboriosa mediante I love PDF, se realiza la importación

```{r}
# read_csv(
#   "sinco19_a_sinco11.csv",
#   col_types = cols(.default = col_character()),
#   na = "NA"
# )

sinco_19_a_11 <- read_csv(
  "sinco19_a_sinco11.csv",
  col_types = cols(.default = col_character()),
  na = "NA"
)

glimpse(sinco_19_a_11)
```

En primer lugar, ¿cuántas ocupaciones aparecen en `sinco_19` y en `sinco_11`?

```{r}
sinco_19_a_11 |> 
  filter(str_length(sinco_19) == 4) |> 
  count(sinco_19)
```

En SINCO-19, aparecen 490 ocupaciones igual al reportado en INEGI(2020, p. 22)

```{r}
sinco_19_a_11 |> 
  filter(str_length(sinco_11) == 4) |> 
  count(sinco_11)
```

En SINCO-11, aparecen 468 ocupaciones igual al reportado en INEGI (2011)

Ya tengo las tablas necesarias para realizar la unión, la cuestión es ¿cómo?

Primero, pongamos las tablas que ocuparemos

```{r}
# conversión sinco11 con ciuo08 a 4 dígitos
glimpse(ciuo08_a_sinco11) 
# sinco 11 con skill level
glimpse(sinco11_con_skill)
# skill level con nivel educativo de CINE-11 y de México
glimpse(skill_level)
# conversión sinco19 con sinco11 a 4 dígitos
glimpse(sinco_19_a_11)
```

La relación no es 1 a 1, sino de muchos a muchos.

Duda ¿cuántas ocupaciones aparecen de CIUO-08?

```{r}
ciuo08_a_sinco11 |> 
  filter(str_length(ciuo08_4dig) == 4) |> 
  count(ciuo08_4dig) 
```

En la tabla de SINCO-11 a CIUO-08, aparecen 420 ocupaciones cuando en OIT(2012, p. 22) son 436 grupos unitarios.

Esto no es ningún inconveniente.

```{r}
ciuo08_a_sinco11 |> 
  count(ciuo08_4dig)
```

