---
title: "CIUO a SINCO"
format: html
---

```{r}
#| label: setup
#| warning: false
#| message: false

library(tidyverse)
library(readxl)
```

Primero, se importa la tabla que contiene las ocupaciones de CIUO-08

```{r}
read_xlsx(
  "ISCO.xlsx",
  sheet = 2,
  col_types = "text"
)

ciuo08 <- read_xlsx(
  "ISCO.xlsx",
  sheet = 2,
  col_types = "text"
)
```

Se renombra la columna que describe los grupos unitarios

```{r}
ciuo08 <- ciuo08 |> 
  rename("unit_label" = "description")
```

Ahora se crea la tabla que contiene los niveles de conocimiento acordes según OIT(2023, p. 47)

```{r}
# skill_level 
tribble(
  ~skill_level, ~ciuo08,
  "4", "11",
  "4", "12",
  "4", "13",
  "4", "2",
  "4", "01",
  "3", "14",
  "3", "3",
  "2", "4",
  "2", "5",
  "2", "6",
  "2", "7",
  "2", "8",
  "2", "02",
  "1", "9",
  "1", "03"
)

skill_level <- tribble(
  ~skill_level, ~ciuo08,
  "4", "11",
  "4", "12",
  "4", "13",
  "4", "2",
  "4", "01",
  "3", "14",
  "3", "3",
  "2", "4",
  "2", "5",
  "2", "6",
  "2", "7",
  "2", "8",
  "2", "02",
  "1", "9",
  "1", "03"
)
```

Se hace un pivoteo a `skill_level`

```{r}
skill_level |>
  mutate(
    c08_major = if_else(str_length(ciuo08) == 1, ciuo08, NA),
    c08_sub = if_else(str_length(ciuo08) == 2, ciuo08, NA)
  ) |>
  select(-ciuo08)

skill_level2 <- skill_level |>
  mutate(
    c08_major = if_else(str_length(ciuo08) == 1, ciuo08, NA),
    c08_sub = if_else(str_length(ciuo08) == 2, ciuo08, NA)
  ) |>
  select(-ciuo08)
```

¿Cómo realizar la unión? 

```{r}
# opción 1
ciuo08 |> 
  left_join(skill_level2, by = c("major" = "c08_major")) |> 
  left_join(skill_level2, by = c("sub_major" = "c08_sub")) |> 
  select(major, sub_major, contains("skill_level"))

# opción 2
ciuo08 |> 
  left_join(skill_level, by = c("major" = "ciuo08")) |> 
  left_join(skill_level, by = c("sub_major" = "ciuo08")) |> 
  select(major, sub_major, contains("skill_level"))
```

Creo que se puede evitar ese "relajo" si se añade el código que asigna el nivel correspondiente

```{r}
ciuo08 |> 
  mutate(
    skill_level = case_when(
      # skill level 4
      sub_major == "11" | sub_major == "12" |
        sub_major == "13" | major == "2" |
        sub_major == "01" ~ "4",
      # skill level 3
      sub_major == "14" | major == "3" ~ "3",
      # skill level 2
      major == "4" | major == "5" |
        major == "6" | major == "7" |
        major == "8" | sub_major == "02" ~ "2",
      # skill level 1
      major == "9" | sub_major == "03" ~ "1",
      TRUE ~ NA,
    )
  ) |> 
  select(major, sub_major, skill_level)

ciuo08_c_skill <- ciuo08 |> 
  mutate(
    skill_level = case_when(
      # skill level 4
      sub_major == "11" | sub_major == "12" |
        sub_major == "13" | major == "2" |
        sub_major == "01" ~ "4",
      # skill level 3
      sub_major == "14" | major == "3" ~ "3",
      # skill level 2
      major == "4" | major == "5" |
        major == "6" | major == "7" |
        major == "8" | sub_major == "02" ~ "2",
      # skill level 1
      major == "9" | sub_major == "03" ~ "1",
      TRUE ~ NA,
    )
  )
```

Ahora se asigna el nivel educativo de CINE-11 y de México

```{r}
skill_level |> 
  distinct(skill_level) |> 
  mutate(
    cine11_inf = case_when(
      skill_level == "4" ~ "6",
      skill_level == "3" ~ "5",
      skill_level == "2" ~ "2",
      skill_level == "1" ~ "0",
      TRUE ~ NA
    ),
    cine11_sup = case_when(
      skill_level == "4" ~ "8",
      skill_level == "3" ~ "5",
      skill_level == "2" ~ "4",
      skill_level == "1" ~ "1",
      TRUE ~ NA
    ),
    education_mex_inf = case_when(
      skill_level == "4" ~ "7",
      skill_level == "3" ~ "6",
      skill_level == "2" ~ "3",
      skill_level == "1" ~ "1",
      TRUE ~ NA
    ),
    education_mex_sup = case_when(
      skill_level == "4" ~ "9",
      skill_level == "3" ~ "6",
      skill_level == "2" ~ "4",
      skill_level == "1" ~ "2",
      TRUE ~ NA
    )
  )

skill_level <- skill_level |> 
  distinct(skill_level) |> 
  mutate(
    cine11_inf = case_when(
      skill_level == "4" ~ "6",
      skill_level == "3" ~ "5",
      skill_level == "2" ~ "2",
      skill_level == "1" ~ "0",
      TRUE ~ NA
    ),
    cine11_sup = case_when(
      skill_level == "4" ~ "8",
      skill_level == "3" ~ "5",
      skill_level == "2" ~ "4",
      skill_level == "1" ~ "1",
      TRUE ~ NA
    ),
    education_mex_inf = case_when(
      skill_level == "4" ~ "7",
      skill_level == "3" ~ "6",
      skill_level == "2" ~ "3",
      skill_level == "1" ~ "1",
      TRUE ~ NA
    ),
    education_mex_sup = case_when(
      skill_level == "4" ~ "9",
      skill_level == "3" ~ "6",
      skill_level == "2" ~ "4",
      skill_level == "1" ~ "2",
      TRUE ~ NA
    )
  )
```

Recuerda que el valor `5` de `cs_p13_1` tiene que pasarse a `7`

Ahora se realiza la unión

```{r}
ciuo08_c_skill |> 
  left_join(skill_level, by = "skill_level")

ciuo08_c_skill <- ciuo08_c_skill |> 
  left_join(skill_level, by = "skill_level")
```

Ahora importamos la tabla de conversión SINCO-11 con CIUO-08

```{r}
# sinco11_ciuo08
read_csv(
  "sinco11_a_ciuo08.csv",
  col_types = cols(.default = col_character())
)

sinco11_ciuo08 <- read_csv(
  "sinco11_a_ciuo08.csv",
  col_types = cols(.default = col_character())
) 
```

Vamos a quedarnos con las ocupaciones a 4 dígitos

```{r}
sinco11_ciuo08 |> 
  filter(str_length(sinco11) == 4)

sinco11_ciuo08 <- sinco11_ciuo08 |> 
  filter(str_length(sinco11) == 4)
```

Se renombran las variables

```{r}
sinco11_ciuo08 |> 
  rename(
    "s11_div" = "sinco11",
    "s11_div_label" = "descripcion_sinco",
    "c08_unit" = "ciuo08",
    "c08_unit_label" = "descripcion_ciuo"
  )

sinco11_ciuo08 <- sinco11_ciuo08 |> 
  rename(
    "s11_div" = "sinco11",
    "s11_div_label" = "descripcion_sinco",
    "c08_unit" = "ciuo08",
    "c08_unit_label" = "descripcion_ciuo"
  )
```

Ahora se realiza la unión 

```{r}
sinco11_ciuo08 |> 
  left_join(ciuo08_c_skill, by = c("c08_unit" = "unit"))

sinco11_c_skill <- sinco11_ciuo08 |> 
  left_join(ciuo08_c_skill, by = c("c08_unit" = "unit"))
```

Listo! Ya tenemos la conversión de CIUO-08 a SINCO-11

Nos falta SINCO-11 a SINCO-19

Realizamos la importación

```{r}
read_csv(
  "sinco19_a_sinco11.csv",
  col_types = cols(.default = col_character())
)

sinco_19_11 <- read_csv(
  "sinco19_a_sinco11.csv",
  col_types = cols(.default = col_character())
)
```

Se validan valores distintos o únicos de sinco 19 y sinco 11

```{r}
sinco_19_11 |> 
  filter(str_length(sinco_19) == 4) |> 
  distinct(sinco_19)

sinco_19_11 |> 
  filter(str_length(sinco_11) == 4) |> 
  distinct(sinco_11)
```

Se pivotan los datos 

```{r}
sinco11_c_skill |> 
  distinct(s11_div, skill_level) |> 
  mutate(dummy = 1) |> 
  pivot_wider(
    id_cols = s11_div,
    names_from = skill_level,
    names_prefix = "skill",
    names_sort = TRUE,
    values_from = dummy,
    values_fill = 0
  )

sinco11_skill_pivot <- sinco11_c_skill |> 
  distinct(s11_div, skill_level) |> 
  mutate(dummy = 1) |> 
  pivot_wider(
    id_cols = s11_div,
    names_from = skill_level,
    names_prefix = "skill",
    names_sort = TRUE,
    values_from = dummy,
    values_fill = 0
  )
```

Ahora unimos sinco 19 con sinco 11. Primero filtramos grupos unitarios

```{r}
sinco_19_112 <- sinco_19_11 |> 
  filter(str_length(sinco_19) == 4) |> 
  rename(
    "s19_unit" = "sinco_19",
    "s19_unit_label" = "descripcion_sinco19",
    "s11_unit" = "sinco_11",
    "s11_unit_label" = "descripcion_sinco11"
  )
```

Se realiza unión

```{r}
sinco_19_112 |> 
  left_join(sinco11_skill_pivot, by = c("s11_unit" = "s11_div")) |> 
  select(-contains("label"))

sinco19_11_skill <- sinco_19_112 |> 
  left_join(sinco11_skill_pivot, by = c("s11_unit" = "s11_div")) |> 
  select(-contains("label"))
```

Ahora falta anexar nivel educativo

```{r}
sinco19_11_skill |> 
  mutate(
    valid = skill1 + skill2 + skill3 + skill4 + skillNA 
  ) |> 
  count(valid)
```

Se observan que existen 26 ocupaciones con más de un nivel especificado 


La solución sería volver a pivotar los datos, pero primero debe modificarse la tabla pivotada de sinco 11

```{r}
sinco11_c_skill |> 
  select(s11_div, skill_level) |> 
  pivot_wider(
    id_cols = s11_div,
    names_from = skill_level,
    values_from = skill_level,
    names_prefix = "skill_",
    names_sort = TRUE,
    values_fn = length, # realiza conteo por id_col
    values_fill = NA # rellena con NA
  ) 
```

¿Cómo sería con educación de México?

En el caso del nivel educativo inferior

```{r}
sinco11_c_skill |> 
  distinct(s11_div, education_mex_inf) |> 
  mutate(dummy = 1) |> 
  pivot_wider(
    id_cols = s11_div,
    names_from = education_mex_inf,
    names_prefix = "edu_inf_",
    names_sort = TRUE,
    values_from = dummy
  )
```

Para el caso del nivel educativo superior

```{r}
sinco11_c_skill |> 
  distinct(s11_div, education_mex_sup) |> 
  mutate(dummy = 1) |> 
  pivot_wider(
    id_cols = s11_div,
    names_from = education_mex_sup,
    names_prefix = "edu_sup_",
    names_sort = TRUE,
    values_from = dummy
  )
```

Se unen

```{r}
sinco11_edu_mex_inf <- sinco11_c_skill |> 
  distinct(s11_div, education_mex_inf) |> 
  mutate(dummy = 1) |> 
  pivot_wider(
    id_cols = s11_div,
    names_from = education_mex_inf,
    names_prefix = "edu_inf_",
    names_sort = TRUE,
    values_from = dummy
  )

sinco11_edu_mex_sup <- sinco11_c_skill |> 
  distinct(s11_div, education_mex_sup) |> 
  mutate(dummy = 1) |> 
  pivot_wider(
    id_cols = s11_div,
    names_from = education_mex_sup,
    names_prefix = "edu_sup_",
    names_sort = TRUE,
    values_from = dummy
  )

sinco11_edu_mex_tot <- sinco11_edu_mex_inf |> 
  full_join(sinco11_edu_mex_sup, by = "s11_div")

sinco11_edu_mex_tot
```

Ahora se determina la educación requerida 

El caso inferior

```{r}
sinco11_edu_mex_tot |> 
  select(-edu_inf_NA) |> 
  mutate(
    inf = case_when(
      !is.na(edu_inf_1) & is.na(edu_inf_3) & is.na(edu_inf_6) & is.na(edu_inf_7) ~ "1",
      is.na(edu_inf_1) & !is.na(edu_inf_3) & is.na(edu_inf_6) & is.na(edu_inf_7) ~ "3",
      is.na(edu_inf_1) & is.na(edu_inf_3) & !is.na(edu_inf_6) & is.na(edu_inf_7) ~ "6",
      is.na(edu_inf_1) & is.na(edu_inf_3) & is.na(edu_inf_6) & !is.na(edu_inf_7) ~ "7",
      TRUE ~ NA
    )
  ) |> 
  select(s11_div, inf)
```

El caso superior

```{r}
sinco11_edu_mex_tot |> 
  select(-edu_sup_NA) |> 
  mutate(
    sup = case_when(
      !is.na(edu_sup_2) & is.na(edu_sup_4) & is.na(edu_sup_6) & is.na(edu_sup_9) ~ "2",
      is.na(edu_sup_2) & !is.na(edu_sup_4) & is.na(edu_sup_6) & is.na(edu_sup_9) ~ "4",
      is.na(edu_sup_2) & is.na(edu_sup_4) & !is.na(edu_sup_6) & is.na(edu_sup_9) ~ "6",
      is.na(edu_sup_2) & is.na(edu_sup_4) & is.na(edu_sup_6) & !is.na(edu_sup_9) ~ "9",
      TRUE ~ NA
    )
  ) |> 
  select(s11_div, sup)
```

Se une

```{r}
df1 <- sinco11_edu_mex_tot |> 
  select(-edu_inf_NA) |> 
  mutate(
    inf = case_when(
      !is.na(edu_inf_1) & is.na(edu_inf_3) & is.na(edu_inf_6) & is.na(edu_inf_7) ~ "1",
      is.na(edu_inf_1) & !is.na(edu_inf_3) & is.na(edu_inf_6) & is.na(edu_inf_7) ~ "3",
      is.na(edu_inf_1) & is.na(edu_inf_3) & !is.na(edu_inf_6) & is.na(edu_inf_7) ~ "6",
      is.na(edu_inf_1) & is.na(edu_inf_3) & is.na(edu_inf_6) & !is.na(edu_inf_7) ~ "7",
      TRUE ~ NA
    )
  ) |> 
  select(s11_div, inf)

df2 <- sinco11_edu_mex_tot |> 
  select(-edu_sup_NA) |> 
  mutate(
    sup = case_when(
      !is.na(edu_sup_2) & is.na(edu_sup_4) & is.na(edu_sup_6) & is.na(edu_sup_9) ~ "2",
      is.na(edu_sup_2) & !is.na(edu_sup_4) & is.na(edu_sup_6) & is.na(edu_sup_9) ~ "4",
      is.na(edu_sup_2) & is.na(edu_sup_4) & !is.na(edu_sup_6) & is.na(edu_sup_9) ~ "6",
      is.na(edu_sup_2) & is.na(edu_sup_4) & is.na(edu_sup_6) & !is.na(edu_sup_9) ~ "9",
      TRUE ~ NA
    )
  ) |> 
  select(s11_div, sup)

df_tot <- df1 |> 
  full_join(df2, by = "s11_div")
```

Al parecer sí está correcto, ahora puedo unir PENDIENTE VALIDAR

```{r}
sinco_19_112 |> 
  left_join(df_tot, by = c("s11_unit" = "s11_div"))
```

Creo que ya

HAY QUE VALIDAR 