---
title: "Conversión CIUO a SINCO"
format: html
---

Este documento es la continuación de convertir CIUO a SINCO. Se propone el siguiente flujo de trabajo:

1. En la tabla `ciuo08`, se le añadirá `skill_level`
2. Se une la tabla `ciuo08` con `sinco11_ciuo08` mediante `unit`, donde la relación es uno a muchos
3. Se crea la tabla `sinco11` pivotando `skill_level` a lo ancho para tener los valores únicos de `unitario`
4. Se une `sinco11` con `sinco19_11` mediante `unitario`, donde la relación es uno a muchos.
5. Se crea la tabla `sinco19` pivotando `skill_level` a lo largo y después a lo ancho para tener los valores únicos de `unitario`
6. Se define el nivel educativo inferior y superior en `sinco19`
7. Se une `sinco19` con la tabla de `enoe` mediante `unitario` donde la relación es uno a muchos

```{r}
#| label: setup
#| warning: false
#| message: false

library(tidyverse)
library(readxl)

sinco11_ciuo08 <- read_csv(
  "sinco11_a_ciuo08.csv",
  col_types = cols(.default = col_character()),
  na = "NA"
)

sinco19_11 <- read_csv(
  "sinco19_a_sinco11.csv",
  col_types = cols(.default = col_character()),
  na = "NA"
)

ciuo08 <- read_xlsx(
  "ISCO.xlsx",
  sheet = 2,
  col_types = "text"
)
```

Paso 1: añadir `skill_level` a `ciuo08`

```{r}
glimpse(ciuo08)
```

Renombramos `description`

```{r}
ciuo08 <- ciuo08 |> 
  rename("unit_label" = "description")
```

Se añade `skill_level`

En el documento previo se realizó este código

```{r}
ciuo08 |> 
  mutate(
    skill_level = case_when(
      # skill level 4
      sub_major == "11" | sub_major == "12" |
        sub_major == "13" | major == "2" |
        sub_major == "01" ~ "4",
      # skill level 3
      sub_major == "14" | major == "3" ~ "3",
      # skill level 2
      major == "4" | major == "5" |
        major == "6" | major == "7" |
        major == "8" | sub_major == "02" ~ "2",
      # skill level 1
      major == "9" | sub_major == "03" ~ "1",
      TRUE ~ NA,
    )
  ) |> 
  select(major, sub_major, skill_level)
```

Creo que se puede mejorar

```{r}
ciuo08 |> 
  mutate(
    skill_level = case_when(
      # skill level 4
      (major == "1" & sub_major != "14") | (major == "2") | (sub_major == "01") ~ "4",
      # skill level 3
      sub_major == "14" | major == "3" ~ "3",
      # skill level 2
      major == "4" | major == "5" |
        major == "6" | major == "7" |
        major == "8" | sub_major == "02" ~ "2",
      # skill level 1
      major == "9" | sub_major == "03" ~ "1",
      TRUE ~ NA,
    )
  ) |> 
  select(major, sub_major, skill_level)
```

El resultado es el mismo

```{r}
ciuo08 <- ciuo08 |> 
  mutate(
    skill_level = case_when(
      # skill level 4
      sub_major == "11" | sub_major == "12" |
        sub_major == "13" | major == "2" |
        sub_major == "01" ~ "4",
      # skill level 3
      sub_major == "14" | major == "3" ~ "3",
      # skill level 2
      major == "4" | major == "5" |
        major == "6" | major == "7" |
        major == "8" | sub_major == "02" ~ "2",
      # skill level 1
      major == "9" | sub_major == "03" ~ "1",
      TRUE ~ NA,
    )
  )
```

Se valida el total de ocupaciones unitarias

```{r}
ciuo08 |> 
  distinct(unit)
```

En total son 436, cifra que coincide con OIT(2012, p. 22). 

Seleccionamos solamente `unit` y `skill_level`

```{r}
ciuo08 <- ciuo08 |> 
  select(unit, skill_level) |> 
  rename("c08_unit" = "unit")
```

Paso 2: unir `ciuo08` con `sinco11_ciuo08`

Se valida tabla `sinco11_ciuo08`

```{r}
glimpse(sinco11_ciuo08)
```

En primer lugar, nos quedamos con las ocupaciones a 4 dígitos

```{r}
sinco11_ciuo08 <- sinco11_ciuo08 |> 
  select(sinco11, ciuo08) |> 
  filter(str_length(sinco11) == 4) |> 
  rename(
    "s11_unit" = "sinco11",
    "c08_unit" = "ciuo08"
  )
```

Ahora realizamos la unión mediante `c08_unit` 

```{r}
sinco11_ciuo08 <- sinco11_ciuo08 |> 
  left_join(ciuo08, by = "c08_unit")
```

Ahora creamos la tabla `sinco11`, para lo cual se pivotan los valores a lo ancho

```{r}
sinco11 <- sinco11_ciuo08 |> 
  distinct(s11_unit, skill_level) |> 
  mutate(id = row_number()) |> 
  pivot_wider(
    id_cols = s11_unit,
    names_from = skill_level,
    values_from = skill_level,
    names_sort = TRUE
  ) |> 
  select(-`NA`)
```

Se validan las ocupaciones de `sinco11`

```{r}
sinco11 |> 
  distinct(s11_unit)
```

En SINCO-11, aparecen 468 ocupaciones igual al reportado en INEGI (2011)

Paso 4: unir `sinco11` con `sinco19_11`

Primero se valida tabla `sinco19_11`

```{r}
glimpse(sinco19_11)
```

Seleccionamos las variables de interés y se renombran, también se consideran solamente las ocupaciones unitarias

```{r}
sinco19_11 <- sinco19_11 |> 
  select(sinco_19, sinco_11) |> 
  filter(str_length(sinco_19) == 4) |> 
  rename(
    "s19_unit" = "sinco_19",
    "s11_unit" = "sinco_11"
  ) 
```

Ahora se hace la unión con `sinco11` mediante `s11_unit`

```{r}
sinco19_11 <- sinco19_11 |> 
  left_join(sinco11, by = "s11_unit")
```

Vemos la estructura de la tabla

```{r}
glimpse(sinco19_11)
```

Paso 5: crear tabla `sinco19`

Ahora pivotamos a lo largo

```{r}
sinco19_11 |> 
  pivot_longer(
    `1`:`4`,
    values_to = "skill_level"
  )

sinco19 <- sinco19_11 |> 
  pivot_longer(
    `1`:`4`,
    values_to = "skill_level"
  )
```

Se elimina `name` y `s11_unit`

```{r}
sinco19 <- sinco19 |> 
  select(-(s11_unit:name))
```

Se pivotea a lo ancho 

```{r}
sinco19 |> 
  distinct(s19_unit, skill_level) |> 
  mutate(dummy = "1") |> 
  pivot_wider(
    id_cols = s19_unit,
    names_from = skill_level,
    names_prefix = "skill_",
    names_sort = TRUE,
    values_from = dummy
  ) |> 
  select(-skill_NA)
```

Aparecen 490 ocupaciones unitarias que coincide con lo mostrado en INEGI (2020, p. 22)

```{r}
sinco19 <- sinco19 |> 
  distinct(s19_unit, skill_level) |> 
  mutate(dummy = "1") |> 
  pivot_wider(
    id_cols = s19_unit,
    names_from = skill_level,
    names_prefix = "skill_",
    names_sort = TRUE,
    values_from = dummy
  ) |> 
  select(-skill_NA)
```

Paso 6. Se define el nivel educativo inferior y superior

Se valida la estructura de `sinco19`

```{r}
glimpse(sinco19)
```

```{r}
sinco19 |> 
  mutate(
    educacion_inf = case_when(
      !is.na(skill_1) ~ "1",
      is.na(skill_1) & !is.na(skill_2) ~ "3",
      is.na(skill_1) & is.na(skill_2) & !is.na(skill_3) ~ "6",
      is.na(skill_1) & is.na(skill_2) & is.na(skill_3) & !is.na(skill_4) ~ "7",
      TRUE ~ NA
    )
  )
```

Al parecer sí está correcto, quiero señalar el caso `2715` se observa que `skill_2 = 1` y `skill_4 = 1`, entonces el rango será secundaria hasta doctorado

Se hace el intento para `educacion_superior`

```{r}
sinco19 |> 
  mutate(
    educacion_sup = case_when(
      !is.na(skill_4) ~ "9",
      is.na(skill_4) & !is.na(skill_3) ~ "6",
      is.na(skill_4) & is.na(skill_3) & !is.na(skill_2) ~ "4",
      is.na(skill_4) & is.na(skill_3) & is.na(skill_2) & !is.na(skill_1) ~ "2",
      TRUE ~ NA
    )
  )
```

También está correcto, entonces se crean de forma conjunta 

```{r}
sinco19 |> 
  mutate(
    educacion_min = case_when(
      !is.na(skill_1) ~ "1",
      is.na(skill_1) & !is.na(skill_2) ~ "3",
      is.na(skill_1) & is.na(skill_2) & !is.na(skill_3) ~ "6",
      is.na(skill_1) & is.na(skill_2) & is.na(skill_3) & !is.na(skill_4) ~ "7",
      TRUE ~ NA
    ),
    educacion_max = case_when(
      !is.na(skill_4) ~ "9",
      is.na(skill_4) & !is.na(skill_3) ~ "6",
      is.na(skill_4) & is.na(skill_3) & !is.na(skill_2) ~ "4",
      is.na(skill_4) & is.na(skill_3) & is.na(skill_2) & !is.na(skill_1) ~ "2",
      TRUE ~ NA
    )
  )
```

Ahora se asignan las nuevas variables a la tabla `sinco19`

```{r}
sinco19 <- sinco19 |> 
  mutate(
    educacion_min = case_when(
      !is.na(skill_1) ~ "1",
      is.na(skill_1) & !is.na(skill_2) ~ "3",
      is.na(skill_1) & is.na(skill_2) & !is.na(skill_3) ~ "6",
      is.na(skill_1) & is.na(skill_2) & is.na(skill_3) & !is.na(skill_4) ~ "7",
      TRUE ~ NA
    ),
    educacion_max = case_when(
      !is.na(skill_4) ~ "9",
      is.na(skill_4) & !is.na(skill_3) ~ "6",
      is.na(skill_4) & is.na(skill_3) & !is.na(skill_2) ~ "4",
      is.na(skill_4) & is.na(skill_3) & is.na(skill_2) & !is.na(skill_1) ~ "2",
      TRUE ~ NA
    )
  )
```

Se eliminan las variables `skill`

```{r}
sinco19 <- sinco19 |> 
  select(-contains("skill"))
```

Ahora ya se puede realizar la unión con los valores de `enoe`