---
title: "Incidencia y efecto salarial con método objetivo a 4 dígitos y nivel educativo según ILO"
date: "2026-03-06"
format: html
---

El objetivo es presentar los resultados de la incidencia y el efecto salarial utilizando el método objetivo de ILO con la conversión de CIUO-08 a SINCO-19 a 4 dígitos según lo establecido por INEGI, asimismo se define el nivel educativo según los criterios de ILO

```{r}
#| label: setup

source("scripts/23_codigo_completo_v7.R")
```

Primero se valida el número de personas por nivel educativo

```{r}
ocupada |> 
  group_by(educacion) |> 
  summarise(tot = sum(fac_tri)) |> 
  mutate(prop = tot / sum(tot))
```

Con el código nuevo para determinar el nivel educativo según ILO, no existen grandes diferencias con respecto a "bitacora/23_metodo_objetivo_4dig_incidencia_y_efecto.qmd", el número de personas con estudios profesionales en el documento anterior es de 19.5% y aquí 19.6%

Se calcula la incidencia

```{r}
ocupada |> 
  group_by(edu_mismatch_obj) |> 
  summarise(tot = sum(fac_tri)) |> 
  mutate(prop = tot / sum(tot))
```

Tampoco existen grandes diferencias en cuanto a la incidencia general, anterior y actual es de 21.5% sobrecalificados

Se valida para jóvenes

```{r}
jovenes <- ocupada |> 
  filter(
    edad_7g == "3" & 
      (educacion == "6" | educacion == "7" | educacion == "8" | educacion == "9")
  )
```

```{r}
jovenes |> 
  group_by(edu_mismatch_obj) |> 
  summarise(tot = sum(fac_tri)) |> 
  mutate(prop = tot / sum(tot))
```

Tampoco hay grandes modificaciones


Regresión

```{r}
model_general <- lm(log(ingreso_mensual) ~ anios_estudios + over_obj + under_obj + exper + I(exper**2) + mujer + casada + jefe_hogar + educacion + regiones + ocupaciones + pos_ocu + sector_eco + tamanio + informal, data = ocupada)

summary.lm(model_general)
```

Jóvenes

```{r}
model_jov <- lm(log(ingreso_mensual) ~ anios_estudios + over_obj + under_obj + exper + I(exper**2) + mujer + casada + jefe_hogar + carreras + regiones + ocupaciones + pos_ocu + sector_eco + tamanio + informal, data = jovenes)

summary.lm(model_jov)
```

Tampoco hay grandes cambios

