---
title: "Nivel educativo según OIT"
format: html
---

En este espacio se construye la variable `educacion` según la definición de nivel educativo propuesto por OIT

Primero se carga el bloque de código de configuración

```{r}
#| label: setup
#| warning: false
#| message: false

# Librerías requeridas ========================================================

# manejo de datos
library(tidyverse)
# importación de Excel
library(readxl)
# estadísticos descriptivos ponderados
library(matrixStats)
# definir como encuesta de diseño complejo
library(srvyr)
# paleta de colores
library(RColorBrewer)
# letter value plot
library(lvplot)
# regresión
library(modelr)
library(survey) # encuesta disenio complejo
# análisis de residuos
library(performance)
library(car)
library(stats)
library(nortest)
library(moments) # coeficiente asimetría
library(lmtest)
library(see)
library(sandwich)
# convertir a porcentaje dentro de mutate
library(scales) 
library(gt)
# mapas geográficos
library(sf)
library(rnaturalearth)
library(rnaturalearthdata)
library(rnaturalearthhires)

# Fuente de datos =============================================================

# # PIB vs egresados
# pib_vs_egres <- read_csv(
#   "PIBvsEgresados.csv",
#   col_types = cols(
#     .default = col_double()
#   )
# )

# 3. sociodemográfica
sdem <- read_csv(
  "ENOE_SDEMT225.csv",
  col_types = cols(.default = col_character())
)

# # 4. ocupación y empleo I
# coe1 <- read_csv(
#   "ENOE_COE1T225.csv",
#   col_types = cols(.default = col_character())
# )
# 
# # 5. ocupación y empleo II
# coe2 <- read_csv(
#   "ENOE_COE2T225.csv",
#   col_types = cols(.default = col_character())
# )
# 
# # tabla comparativa entre SINCO-11 y CIUO-08
# sinco11_ciuo08 <- read_csv(
#   "sinco11_a_ciuo08.csv",
#   col_types = cols(.default = col_character()),
#   na = "NA"
# )
# 
# # tabla equivalencia SINCO 11-19
# sinco19_11 <- read_csv(
#   "sinco19_a_sinco11.csv",
#   col_types = cols(.default = col_character()),
#   na = "NA"
# )
# 
# # CIUO-08
# ciuo08 <- read_xlsx(
#   "ISCO.xlsx",
#   sheet = 2,
#   col_types = "text"
# )

# Segmentación ================================================================

sdem <- sdem %>% mutate(
  # edad
  edad = as.integer(eda),
  # años de estudios
  anios_estudios = as.integer(anios_esc),
  # 99 pasa a NA para evitar 99 - edu_req
  anios_estudios = if_else(anios_estudios != 99, anios_estudios, NA),
  # nivel escolar
  educacion = as.integer(cs_p13_1),
  # 99 pasa a NA para evitar 99 - edu_req
  educacion = if_else(educacion != 99, educacion, NA),
  # 5 pasa a 7 para método objetivo a 4 dígitos
  educacion = if_else(educacion == 5, 7, educacion),
  # ponderador trimestral
  fac_tri = as.double(fac_tri),
  # ingreso mensual
  ingreso_mensual = as.double(ingocup),
  # 0 pasa a NA ya que 0==NA en p6b2
  ingreso_mensual = if_else(ingreso_mensual != 0, ingreso_mensual, NA),
  # promedio de ingreso por hora
  ingreso_hora = as.double(ing_x_hrs),
  # 0 pasa a NA ya que 0==NA en p6b2 y en dur9c == 1 & 9
  ingreso_hora = if_else(ingreso_hora != 0, ingreso_hora, NA)
)

# Construcción de variables ===================================================

# grupos de edadd OECD(2019: 135)
sdem <- sdem %>%
  mutate(
    edad_7g = case_when(
      between(edad, 0, 14) ~ "1",
      between(edad, 15, 24) ~ "2",
      between(edad, 25, 34) ~ "3",
      between(edad, 35, 44) ~ "4",
      between(edad, 45, 54) ~ "5",
      between(edad, 55, 64) ~ "6",
      between(edad, 65, 97) ~ "7",
      # edad no especificada mayores a 12 INEGI(2024:16)
      edad == "98" ~ "98",
      # edad no especificada menores a 12 INEGI(2024:16)
      edad == "99" ~ "99",
      # NA sin comillas para valores faltantes
      TRUE ~ NA
    )
  )

# carreras universitaria INEGI(2016: 13)
# sdem <- sdem %>% 
#   mutate(
#     carrera1 = if_else(str_length(cs_p14_c) == 5, str_c("0", cs_p14_c), cs_p14_c),
#     carrera2 = if_else(str_length(cs_p14_c) == 5, str_c("0", cs_p14_c), cs_p14_c),
#     carrera3 = if_else(str_length(cs_p14_c) == 5, str_c("0", cs_p14_c), cs_p14_c)
#   ) %>% 
#   separate(
#     carrera1,
#     # campo amplio
#     into = c("carrera1", "res"),
#     sep = 2
#   ) %>% 
#   separate(
#     carrera2,
#     # campo específico
#     into = c("carrera2", "res"),
#     sep = 3
#   ) %>% 
#   separate(
#     carrera3,
#     # campo detallado
#     into = c("carrera3", "res"),
#     sep = 4
#   ) %>% 
#   select(-res)
# 
# # grupos ocupacionales INEGI(2019: 22)
# coe1 <- coe1 %>% 
#   mutate(
#     ocupacion1 = p3,
#     ocupacion2 = p3,
#     ocupacion3 = p3
#   ) %>% 
#   separate(
#     ocupacion1, 
#     into = c("ocupacion1", "res"),
#     sep = 1
#   ) %>% 
#   separate(
#     ocupacion2,
#     into = c("ocupacion2", "res"),
#     sep = 2
#   ) %>% 
#   separate(
#     ocupacion3,
#     into = c("ocupacion3", "res"),
#     sep = 3
#   ) %>%
#   select(-res)

# # nivel de estudios concluidos ILO(s.f.)
# sdem <- sdem %>%
#   mutate(
#     educacion = case_when(
#       # de doctorado a maestría
#       educacion == 9 & cs_p16 == 2 ~ 8,
#       # de maestría a licenciatura
#       educacion == 8 & cs_p16 == 2 ~ 7,
#       # de licenciatura, normal y técnica a preparatoria
#       between(educacion, 6, 7) & cs_p16 == 2 ~ 4,
#       # de preparatoria a secundaria
#       educacion == 4 & cs_p16 == 2 ~ 3,
#       # de secundaria a primaria
#       educacion == 3 & cs_p16 == 2 ~ 2,
#       # de primaria a NA
#       educacion == 2 & cs_p16 == 2 ~ NA,
#       TRUE ~ educacion
#     )
#   )

# # agrupar estados por regiones
# sdem <- sdem %>% 
#   mutate(
#     regiones = case_when(
#       # centro
#       ent == 11 | ent == 22 | ent == 13 | ent == 15 | ent == 9 | 
#         ent == 17 | ent == 29 | ent == 21 ~ "1",
#       # centro-norte
#       ent == 14 | ent == 1 | ent == 6 | ent == 16 | ent == 24 ~ "2",
#       # norte
#       ent == 2 | ent == 26 | ent == 8 | ent == 5 | ent == 19 | 
#         ent == 28 ~ "3",
#       # norte-occidente
#       ent == 3 | ent == 25 | ent == 18 | ent == 10 | ent == 32 ~ "4",
#       # sur
#       ent == 12 | ent == 20 | ent == 7 | ent == 30 | ent == 27 | 
#         ent == 4 | ent == 31 | ent == 23 ~ "5",
#       TRUE ~ NA
#     )
#   )

# Creación de tablas ==========================================================

# # población de 12 y más para unir sdem y coe INEGI(2023:9)
# pob_12ymas <- sdem %>% 
#   filter(
#     r_def == "0",
#     c_res != "2",
#     between(edad, 12, 98)
#   )
# 
# # población total INEGI(2023:21)
# pob_total <- sdem %>% 
#   filter(
#     r_def == "0",
#     # es igual a (c_res == "1" | c_res == "3")
#     c_res != "2"
#   )
# 
# # población de 12 y más para unir sdem y coe INEGI(2023:9)
# pob_12ymas <- sdem %>% 
#   filter(
#     r_def == "0",
#     c_res != "2",
#     between(edad, 12, 98)
#   )
# 
# # unión de sdem y coe INEGI(2023:9)
# completo <- pob_12ymas %>%
#   full_join(coe1, by = c("tipo", "mes_cal", "cd_a", "ent", "con", "v_sel", "n_hog", "h_mud", "n_ren")) %>%
#   full_join(coe2, by = c("tipo", "mes_cal", "cd_a", "ent", "con", "v_sel", "n_hog", "h_mud", "n_ren"))
# 
# # población de 15 años y más INEGI(2023:21)
# pob_15ymas <- completo %>% 
#   filter(
#     r_def.x == "0",
#     c_res != "2",
#     between(edad, 15, 98)
#   )
# 
# # INEGI(2023: 21)
# ocupada <- pob_15ymas %>% 
#   filter(clase2 == 1)
# 
# # INEGI(2023: 25)
# desocupada <- pob_15ymas %>% 
#   filter(clase2 == 2)
# 
# # INEGI(2023: 26)
# pnea <- pob_15ymas %>% 
#   filter(clase1 == 2)
```

Se crea el nivel educativo según criterio propio

```{r}
# nivel de estudios concluidos ILO(s.f.)
sdem <- sdem %>%
  mutate(
    educacion_prop = case_when(
      # de doctorado a maestría
      educacion == 9 & cs_p16 == 2 ~ 8,
      # de maestría a licenciatura
      educacion == 8 & cs_p16 == 2 ~ 7,
      # de licenciatura, normal y técnica a preparatoria
      between(educacion, 6, 7) & cs_p16 == 2 ~ 4,
      # de preparatoria a secundaria
      educacion == 4 & cs_p16 == 2 ~ 3,
      # de secundaria a primaria
      educacion == 3 & cs_p16 == 2 ~ 2,
      # de primaria a NA
      educacion == 2 & cs_p16 == 2 ~ NA,
      TRUE ~ educacion
    )
  )
```

Ahora se valida con `cs_p15`

```{r}
sdem |> 
  group_by(educacion, cs_p15) |> 
  summarise(n = n()) |> 
  mutate(prop = n / sum(n))
```

Se observa que de las personas que reportan estudios de carrera técnica `6`, el 73.6% reporta que le solicitaron estudios de secundaria, mientras que el 18.4% estudios de preparatoria e incluso el 7.7% estudios de primaria. Para el caso de estudios profesionales, el 98.4% reporta que le solicitaron estudios de preparatoria. Se observa que pocos casos el nivel educativo inferior es diferente al generado en `educacion2`.

Asimismo se observa que hay respuestas solamente en nivel educativo `6` al `7`

Ahora veamos los casos que no concluyeron

```{r}
sdem |> 
  filter(cs_p16 == "2") |> 
  group_by(educacion, cs_p15) |> 
  summarise(n = n()) |> 
  mutate(prop = n / sum(n))
```

Se valida el caso de `cs_p13_1`

```{r}
sdem |> 
  group_by(cs_p13_1, cs_p15) |> 
  summarise(n = n()) |> 
  mutate(prop = n / sum(n))
```

Si se hace con `cs_p15`, solo se haría para el nivel educativo `6`. 

El código se haría en dos pasos.

El primero aplica para los niveles educativos `5` y `6`

```{r}
sdem |> 
  mutate(
    educacion_var = case_when(
      cs_p16 == "2" & !is.na(cs_p15) ~ cs_p15,
      TRUE ~ cs_p13_1
    )
  ) |> 
  select(cs_p13_1, cs_p15, cs_p16, educacion_var)
```

Se tienen que cambiar los valores de `cs_p15` para que coincidan con `cs_p13_1`

```{r}
sdem |> 
  mutate(
    edu_prev = case_when(
      # primaria
      cs_p15 == "1" ~ "2",
      # secundaria
      cs_p15 == "2" ~ "3",
      # preparatoria
      cs_p15 == "3" ~ "4",
      TRUE ~ cs_p15
    ),
    educacion_var = case_when(
      cs_p16 == "2" & !is.na(edu_prev) ~ edu_prev,
      TRUE ~ cs_p13_1
    )
  ) |> 
  select(cs_p13_1, cs_p15, cs_p16, edu_prev, educacion_var)
```


Se define

```{r}
sdem2 <- sdem |> 
  mutate(
    edu_prev = case_when(
      # primaria
      cs_p15 == "1" ~ "2",
      # secundaria
      cs_p15 == "2" ~ "3",
      # preparatoria
      cs_p15 == "3" ~ "4",
      TRUE ~ cs_p15
    ),
    educacion_var = case_when(
      cs_p16 == "2" & !is.na(edu_prev) ~ edu_prev,
      TRUE ~ cs_p13_1
    )
  )
```


```{r}
sdem2 |> 
  mutate(
    educacion_var2 = case_when(
      cs_p16 == "2" & !is.na(edu_prev) ~ edu_prev,
      cs_p16 == "2" & is.na(edu_prev) & cs_p13_1 == "9" ~ "8",
      cs_p16 == "2" & is.na(edu_prev) & cs_p13_1 == "8" ~ "7",
      cs_p16 == "2" & is.na(edu_prev) & cs_p13_1 == "6" ~ "4",
      cs_p16 == "2" & is.na(edu_prev) & cs_p13_1 == "5" ~ "4",
      cs_p16 == "2" & is.na(edu_prev) & cs_p13_1 == "4" ~ "3",
      cs_p16 == "2" & is.na(edu_prev) & cs_p13_1 == "3" ~ "2",
      cs_p16 == "2" & is.na(edu_prev) & cs_p13_1 == "2" ~ "1",
      cs_p16 == "2" & is.na(edu_prev) & cs_p13_1 == "1" ~ "0",
      TRUE ~ cs_p13_1
    )
  ) |> 
  select(cs_p13_1, cs_p15, cs_p16, edu_prev, educacion_var2) |> 
  filter(cs_p16 == "2")
```

Listo! Quedó

Se asigna

```{r}
sdem2 <- sdem2 |> 
  mutate(
    educacion_var2 = case_when(
      cs_p16 == "2" & !is.na(edu_prev) ~ edu_prev,
      cs_p16 == "2" & is.na(edu_prev) & cs_p13_1 == "9" ~ "8",
      cs_p16 == "2" & is.na(edu_prev) & cs_p13_1 == "8" ~ "7",
      cs_p16 == "2" & is.na(edu_prev) & cs_p13_1 == "6" ~ "4",
      cs_p16 == "2" & is.na(edu_prev) & cs_p13_1 == "5" ~ "4",
      cs_p16 == "2" & is.na(edu_prev) & cs_p13_1 == "4" ~ "3",
      cs_p16 == "2" & is.na(edu_prev) & cs_p13_1 == "3" ~ "2",
      cs_p16 == "2" & is.na(edu_prev) & cs_p13_1 == "2" ~ "1",
      cs_p16 == "2" & is.na(edu_prev) & cs_p13_1 == "1" ~ "0",
      TRUE ~ cs_p13_1
    )
  )
```

Creo que todavía queda `99`

```{r}
sdem2 |> 
  distinct(educacion_var2)
```

Se debe convertir `99` a `NA`

Por lo que el nivel educativo queda como sigue

```
# nivel escolar
  educacion = as.integer(cs_p13_1),
  # 99 pasa a NA para evitar 99 - edu_req
  educacion = if_else(educacion != 99, educacion, NA),


# # nivel de estudios concluidos ILO(s.f.)
# sdem <- sdem %>%
#   mutate(
#     educacion = case_when(
#       # de doctorado a maestría
#       educacion == 9 & cs_p16 == 2 ~ 8,
#       # de maestría a licenciatura
#       educacion == 8 & cs_p16 == 2 ~ 7,
#       # de licenciatura, normal y técnica a preparatoria
#       between(educacion, 6, 7) & cs_p16 == 2 ~ 4,
#       # de preparatoria a secundaria
#       educacion == 4 & cs_p16 == 2 ~ 3,
#       # de secundaria a primaria
#       educacion == 3 & cs_p16 == 2 ~ 2,
#       # de primaria a NA
#       educacion == 2 & cs_p16 == 2 ~ NA,
#       TRUE ~ educacion
#     )
#   )


# 5 pasa a 7 para método objetivo a 4 dígitos
  educacion = if_else(educacion == 5, 7, educacion),
```

```{r}
sdem |> 
  mutate(
    # nivel escolar
    educacion = as.integer(cs_p13_1),
    # 99 pasa a NA para evitar 99 - edu_req
    educacion = if_else(educacion != 99, educacion, NA),
    # cambian los valores de cs_p15 para que coincidan con cs_p13_1
    edu_previa = case_when(
      # primaria
      cs_p15 == "1" ~ 2,
      # secundaria
      cs_p15 == "2" ~ 3,
      # preparatoria
      cs_p15 == "3" ~ 4,
      TRUE ~ NA
    ),
    educacion = case_when(
      # si no concluyó sus estudios y reporta educación previa
      # se le asigna el nivel reportado en cs_p15 
      cs_p16 == "2" & !is.na(edu_previa) ~ edu_previa,
      # si no concluyó sus estudios y no reporta educación previa
      # doctorado baja a maestría
      cs_p16 == "2" & is.na(edu_previa) & educacion == 9 ~ 8,
      # maestría baja a licenciatura
      cs_p16 == "2" & is.na(edu_previa) & educacion == 8 ~ 7,
      # licenciatura baja a preparatoria
      cs_p16 == "2" & is.na(edu_previa) & educacion == 7 ~ 4,
      # carrera técnica baja a preparatoria
      cs_p16 == "2" & is.na(edu_previa) & educacion == 6 ~ 4,
      # normal baja a preparatoria
      cs_p16 == "2" & is.na(edu_previa) & educacion == 5 ~ 4,
      # preparatoria baja a secundaria
      cs_p16 == "2" & is.na(edu_previa) & educacion == 4 ~ 3,
      # secundaria baja a primaria 
      cs_p16 == "2" & is.na(edu_previa) & educacion == 3 ~ 2,
      # primaria baja a preescolar
      cs_p16 == "2" & is.na(edu_previa) & educacion == 2 ~ 1,
      # preescolar baja a ninguna
      cs_p16 == "2" & is.na(edu_previa) & educacion == 1 ~ 0,
      # si concluyó se le asigna el nivel educativo reportado
      TRUE ~ educacion
    ),
    # 5 pasa a 7 para método objetivo a 4 dígitos
    educacion = if_else(educacion == 5, 7, educacion)
  ) |> 
  select(cs_p13_1, cs_p15, cs_p16, edu_previa, educacion) |> 
  filter(!is.na(cs_p16))
```

Está correcto, se define

```{r}
sdem <- sdem |> 
  mutate(
    # nivel escolar
    educacion = as.integer(cs_p13_1),
    # 99 pasa a NA para evitar 99 - edu_req
    educacion = if_else(educacion != 99, educacion, NA),
    # cambian los valores de cs_p15 para que coincidan con cs_p13_1
    edu_previa = case_when(
      # primaria
      cs_p15 == "1" ~ 2,
      # secundaria
      cs_p15 == "2" ~ 3,
      # preparatoria
      cs_p15 == "3" ~ 4,
      TRUE ~ NA
    ),
    educacion = case_when(
      # si no concluyó sus estudios y reporta educación previa
      # se le asigna el nivel reportado en cs_p15 
      cs_p16 == "2" & !is.na(edu_previa) ~ edu_previa,
      # si no concluyó sus estudios y no reporta educación previa
      # doctorado baja a maestría
      cs_p16 == "2" & is.na(edu_previa) & educacion == 9 ~ 8,
      # maestría baja a licenciatura
      cs_p16 == "2" & is.na(edu_previa) & educacion == 8 ~ 7,
      # licenciatura baja a preparatoria
      cs_p16 == "2" & is.na(edu_previa) & educacion == 7 ~ 4,
      # carrera técnica baja a preparatoria
      cs_p16 == "2" & is.na(edu_previa) & educacion == 6 ~ 4,
      # normal baja a preparatoria
      cs_p16 == "2" & is.na(edu_previa) & educacion == 5 ~ 4,
      # preparatoria baja a secundaria
      cs_p16 == "2" & is.na(edu_previa) & educacion == 4 ~ 3,
      # secundaria baja a primaria 
      cs_p16 == "2" & is.na(edu_previa) & educacion == 3 ~ 2,
      # primaria baja a preescolar
      cs_p16 == "2" & is.na(edu_previa) & educacion == 2 ~ 1,
      # preescolar baja a ninguna
      cs_p16 == "2" & is.na(edu_previa) & educacion == 1 ~ 0,
      # si concluyó se le asigna el nivel educativo reportado
      TRUE ~ educacion
    ),
    # 5 pasa a 7 para método objetivo a 4 dígitos
    educacion = if_else(educacion == 5, 7, educacion)
  ) 
```

