---
lang: es
format: html
bibliography: C:/Prog/tesis/referencias2.bib
---

```{r}
#| label: setup
#| warning: false
#| message: false

library(tidyverse)
library(kableExtra)
library(knitr)
library(scales)
```


# Metodología

En este capítulo se describe la metodología a utilizar en la presente investigación que permitirá calcular la incidencia de la sobrecalificación y su efecto en el ingreso laboral.

## Fuente de datos

La fuente de datos serán los *microdatos* de la Encuesta Nacional de Ocupación y Empleo correspondiente al tercer trimestre de 2025 (ENOE 3T-2025). La ENOE es la principal fuente de información sobre el mercado laboral mexicano que brinda información estadística sobre la fuerza de trabajo, las características ocupacionales y variables sociodemográficas de la población tanto a nivel nacional como a nivel estatal e incluso por ciudades (INEGI, PÁGINA WEB).

La base de datos de la ENOE 3T-2025 se encuentra divida en cinco tablas con la descripción y el número de campos señalados en el cuadro @tbl-tablas-enoe.

```{r}
# tablas_enoe <- tribble(
#   ~tabla, ~descrip, ~abrev, ~num,
#   "`VIVT325`", "Tabla de vivienda", "`VIV`", "25",
#   "`HOGT325`", "Tabla de hogares", "`HOG`", "37",
#   "`SDEMT325`", "Tabla de sociodemográfico", "`SDEM`", "114",
#   "`COE1T325`", "Tabla de cuestionario de ocupación y empleo I", "`COE1`", "172",
#   "`COE2T325`", "Tabla de cuestionario de ocupación y empleo II", "`COE2`", "82",
# )
# 
# tablas_enoe |> 
#   kableExtra::kbl(
#     format = "html",
#     col.names = c("Tabla de datos", "Descripción", "Abreviatura", "Número de campos"),
#     align = "l",
#     escape = FALSE,
#     booktabs = TRUE
#   ) |> 
#   kable_styling(
#     position = "center",
#     font_size = 14
#   ) |> 
#   # fuente de letra tipo código
#   column_spec(
#     column = c(1, 3),
#     monospace = TRUE
#   ) |>
#   footnote(
#     general_title = "Fuente:",
#     general = "(ref:cita-inegi)",
#     # general = "\\\\textcite{inegiconociendoenoe2023}",
#     title_format = "bold",
#     escape = FALSE
#   )
```

NO PUEDO AÑADIR CITA BIBLIOGRÁFICA EN NOTA AL PIE DE PÁGINA con `footnote`

NO PUEDO QUE COMILLA INVERTIDA SE INTERPRETE COMO BLOQUE DE CÓDIGO

```{r}
#| label: tbl-tablas-enoe
#| tbl-cap: "Descripción de las tablas de la ENOE 3T-2025"
#| tbl-cap-location: top
#| tbl-pos: "H"

tablas_enoe <- tribble(
  ~tabla, ~descrip, ~abrev, ~num,
  "`VIVT325`", "Tabla de vivienda", "`VIV`", "25",
  "`HOGT325`", "Tabla de hogares", "`HOG`", "37",
  "`SDEMT325`", "Tabla de sociodemográfico", "`SDEM`", "114",
  "`COE1T325`", "Tabla de cuestionario de ocupación y empleo I", "`COE1`", "172",
  "`COE2T325`", "Tabla de cuestionario de ocupación y empleo II", "`COE2`", "82",
)

tablas_enoe |> 
  kableExtra::kbl(
    format = "html",
    col.names = c("Tabla de datos", "Descripción", "Abreviatura", "Número de campos"),
    align = "l",
    escape = FALSE,
    booktabs = TRUE
  ) |> 
  kable_styling(
    position = "center",
    font_size = 14
  ) |> 
  # fuente de letra tipo código
  column_spec(
    column = c(1, 3),
    monospace = TRUE
  )
  # footnote(
  #   general_title = "Fuente:",
  #   general = "(ref:cita-inegi)",
  #   # general = "\\\\textcite{inegiconociendoenoe2023}",
  #   title_format = "bold",
  #   escape = FALSE
  # )
```

**Fuente**: @inegiconociendoenoe2023

