---
title: "Tesis"
format: html
---

En este documento se realiza la regresión tipo "survey" con las modificaciones realizadas en:
* C:/Prog/tesis/scripts/24_codigo_completo_v8.R
* C:/Prog/tesis/bitacora/24_jornada_y_unidad_eco.qmd

```{r}
#| label: setup

source("scripts/24_codigo_completo_v8.R")
```

Se define la encuesta de diseño complejo

```{r}
ocupada2 <- svydesign(
  ids = ~upm,
  strata = ~est,
  weights = ~fac_tri,
  nest = TRUE,
  data = ocupada
)

summary(ocupada2)
```

Se realiza regresión

```{r}
model_general1 <- svyglm(log(ingreso_mensual) ~ educacion + over_obj + under_obj + exper + I(exper**2) + log(horas_lab) + mujer + casada + jefe_hogar + regiones + ocupaciones + pos_ocu + sector_eco + tamanio + informal + jornada + unidad_eco, design = ocupada2)

summary(model_general1)
```

La pérdida salarial relativa pasa de -10.32% en C:/Prog/tesis/bitacora/24_jornada_y_unidad_eco.qmd a -10.64% aprox que equivale a 

```{r}
coefficients(model_general1)
```

Se calcula cifra exacta

```{r}
exp(-0.1063793949)-1
```

Se valida el caso de jóvenes

```{r}
jovenes <- ocupada |> 
  filter(
    edad_7g == "3" & 
      (educacion == "6" | educacion == "7" | educacion == "8" | educacion == "9")
  )

jovenes2 <- svydesign(
  ids = ~upm,
  strata = ~est,
  weights = ~fac_tri,
  nest = TRUE,
  data = jovenes
)

summary(jovenes2)
```

Regresión

```{r}
model_jov1 <- svyglm(log(ingreso_mensual) ~ educacion + over_obj + under_obj + exper + I(exper**2) + log(horas_lab) + mujer + casada + jefe_hogar + regiones + ocupaciones + pos_ocu + sector_eco + tamanio + informal + jornada + unidad_eco, design = jovenes2)

summary(model_jov1)
```

Se calcula cifra exacta

```{r}
coefficients(model_jov1)
```

```{r}
exp(-0.182677069) - 1
```

Se valida paquetería

```{r}
# ?svyglm
```

Referencia bibliográfica

Lumley T, Scott A (2017) "Fitting Regression Models to Survey Data" Statistical Science 32: 265-278

https://projecteuclid.org/journals/statistical-science/volume-32/issue-2/Fitting-Regression-Models-to-Survey-Data/10.1214/16-STS605.pdf

