---
title: "Tesis"
format: html
---

En este documento se modificarán los valores nulos `NA` de las variables utilizadas en la regresión debido a que se quiere realizar la regresión considerando dichos casos

```{r}
#| label: setup

source("scripts/24_codigo_completo_v9.R")
```

Primero se contrasta las observaciones de la tabla `ocupada` y después los resultantes de la regresión

```{r}
ocupada |> 
  summarise(
    n = n(),
    tot = sum(fac_tri)
  )
```

La cifra coincide con @inegienoet22025r

¿Cuánta parte de la población no reporta algún tipo de ingreso?

```{r}
ocupada |> 
  filter(is.na(ingreso_mensual)) |> 
  summarise(
    n = n(),
    tot = sum(fac_tri)
  )
```

Es decir,

```{r}
73832 / 190687

25722853 / 59440760
```

No ma! Alrededor del 38.7% de la muestra no reporta algún tipo de ingreso mensual.

La cifra coincide con `ing7c`?

```{r}
ocupada |> 
  group_by(ing7c) |> 
  summarise(
    n = n(),
    tot = sum(fac_tri)
  )
```

No coincide con la suma de los valores `6` y `7`

Recordemos que `ingreso_mensual` se construyó a partir de `ingocup` donde `0` es equivalente a `NA` en `p6b2`

```{r}
ocupada |> 
  mutate(ingocup = as.double(ingocup)) |> 
  ggplot(aes(ingocup)) + 
  geom_histogram()

ocupada |> 
  mutate(p6b2 = as.double(p6b2)) |> 
  ggplot(aes(p6b2)) + 
  geom_histogram()
```

¿Qué pasa al convertir 0 a log?

```{r}
log(0)
```

Genera un error, por lo tanto sí debe convertirse a valores nulos

Entonces hay que señalar que al eliminarse valores nulos de `ingreso_mensual` se pierden alrededor del 38.7% de la muestra que representa al 43.3% de la población ocupada

¿Cuántas observaciones se utilizan en la regresión?

```{r}
nobs(model_general)
```

Si contamos a las personas que sí reportan ingreso

```{r}
ocupada |> 
  filter(!is.na(ingreso_mensual)) |> 
  summarise(
    n = n(),
    tot = sum(fac_tri)
  )
```

Es decir,

```{r}
116855 - 88899
```

Se pierden 27,956 observaciones

Se modifican los valores NA a otros valores para que se consideren en la regresión

```{r}
ocupada2 <- ocupada %>% 
  mutate(
    # experiencia laboral potencial
    # si edad == 98, se convierte a NA
    exper = if_else(edad != 98, exper, NA),
    mujer = if_else(sex == 2, 1, 0),
    # estado civil == 1 si es casada
    casada = if_else(e_con == 5, 1, 0),
    # situación de hogar == 1 si es jefe INEGI(2020:37)
    jefe_hogar = if_else(par_c == 101, 1, 0),
    ocupaciones = factor(ocupacion1),
    # valor No sabe pasa a NA
    carreras = if_else(carrera1 != "99", carrera1, "NA"),
    carreras = factor(carreras),
    # posición en la ocupacion
    # valor no especificado pasa a NA
    pos_ocu = if_else(pos_ocu != 5, pos_ocu, "NA"),
    pos_ocu = factor(pos_ocu),
    # sector económico agregado
    # valor no especificado pasa a NA
    sector_eco = if_else(rama_est1 != 4, rama_est1, "NA"),
    sector_eco = factor(sector_eco),
    # núm de trabajadores
    # valor no espcificado pasa a NA
    # trabajadores = if_else(emple7c != 7, emple7c, NA),
    # trabajadores = factor(trabajadores),
    # tamaño de unidad económica
    tamanio = case_when(
      ambito2 == 2 | ambito2 == 3 ~ "1",
      # valor no especificado pasa a NA
      ambito2 == 0 | ambito2 == 8 ~ "NA",
      TRUE ~ ambito2
    ),
    tamanio = factor(tamanio),
    informal = if_else(emp_ppal == 1, "1", "0"),
    # nivel educativo
    educacion = factor(educacion),
    # regiones
    regiones = factor(regiones),
    # duración de la jornada laboral
    jornada = if_else(dur_est != "6", dur_est, "NA"),
    jornada = factor(jornada),
    # tipo de unidad económica
    unidad_eco = if_else(tue2 != "0", tue2, "NA"),
    unidad_eco = factor(unidad_eco)
  )
```

Se crean las tablas de jóvenes y tipo survey, también se realiza regresión

```{r}
# Jóvenes =====================================================================

# se define jóvenes a personas de 25 a 34 años 
# egresados de educación superior
jovenes2 <- ocupada |> 
  filter(
    edad_7g == "3" & 
      (educacion == "6" | educacion == "7" | 
         educacion == "8" | educacion == "9")
  )

# Tipo survey =================================================================

## General --------------------------------------------------------------------
ocupada_svy2 <- svydesign(
  ids = ~upm,
  strata = ~est,
  weights = ~fac_tri,
  nest = TRUE,
  data = ocupada
)

## Jóvenes --------------------------------------------------------------------
jovenes_svy2 <- svydesign(
  ids = ~upm,
  strata = ~est,
  weights = ~fac_tri,
  nest = TRUE,
  data = jovenes
)

# Regresión ===================================================================

## MCO ------------------------------------------------------------------------

### General -----

model_general2 <- lm(
  log(ingreso_mensual) ~ 
    educacion + over_obj + under_obj + exper + I(exper**2) + 
    log(horas_lab) + mujer + casada + jefe_hogar + regiones + 
    ocupaciones + pos_ocu + sector_eco + tamanio + informal + 
    jornada + unidad_eco, 
  data = ocupada2
)

### Jóvenes -----

model_jov2 <- lm(
  log(ingreso_mensual) ~ 
    educacion + over_obj + under_obj + exper + I(exper**2) + 
    log(horas_lab) + mujer + casada + jefe_hogar + regiones + 
    ocupaciones + pos_ocu + sector_eco + tamanio + informal + 
    jornada + unidad_eco, 
  data = jovenes2
)

## Tipo survey ----------------------------------------------------------------


### General -----

model_general_svy2 <- svyglm(
  log(ingreso_mensual) ~ 
    educacion + over_obj + under_obj + exper + I(exper**2) + 
    log(horas_lab) + mujer + casada + jefe_hogar + regiones + 
    ocupaciones + pos_ocu + sector_eco + tamanio + informal + 
    jornada + unidad_eco, 
  design = ocupada_svy2
)

### Jóvenes -----

model_jov_svy2 <- svyglm(
  log(ingreso_mensual) ~ 
    educacion + over_obj + under_obj + exper + I(exper**2) + 
    log(horas_lab) + mujer + casada + jefe_hogar + regiones + 
    ocupaciones + pos_ocu + sector_eco + tamanio + informal + 
    jornada + unidad_eco, 
  design = jovenes_svy2
)
```

Se valida las observaciones de esta nueva regresión

```{r}
nobs(model_general2)
```

Se valida al caso general

```{r}
# general
190687 - 109582

# solo ingreso reportado
116855 - 109582
```

Se siguen eliminando 7,273 observaciones

Se validan resultados

```{r}
# general
summary.lm(model_general2)
```

Los valores NA son no significativas

```{r}
# jóvenes
summary.lm(model_jov2)
```

Es decir, no tiene sentido añadir los valores `NA` al modelo

Se valida resultados de `jovenes`

```{r}
summary.lm(model_jov)
```

```{r}
summary(model_jov_svy)
```

Número de observaciones

```{r}
nobs(model_jov_svy)
```

