---
date: today
---

En este documento se resolverán los siguientes pendientes:

* Especificar el tamaño de la muestra

Especificar 
* cuántos individuos originalmente reportan estudios de carrera técnica,
* Cuántos individuos tienen estudios de carrera técnica después de la manipulación,
* Cuántos individuos reportan estudios previos

Especificar
* Cuántos individuos originalmente reportan estudios de tipo superior,
* Cuántos individuos tienen educación superior asignado después de la manipulación,
* Cuántos reportan estudios previos,
* Cuántos reportan si concluyeron exitosamente el nivel educativo reportado,

```{r}
#| label: setup
#| message: false
#| warning: false

source("scripts/25_importacion_v10.R")
source("scripts/25_construccion_tablas_v10.R")
source("scripts/25_funciones_v11.R")
```

1. TAMAÑO DE LA MUESTRA

Se define tabla general, ahí estará la población ocupada después de la construcción de variables y de determinar el desajuste educativo individual (incluye procedimiento para determinar educación requerida con el enfoque normativo de OIT)

```{r}
general <- construir_variables(ocupada)
general <- asignar_edu_mismatch(general, ciuo08)
```

Se valida la población total

```{r}
general |> 
  summarise(
    n = n(),
    tot = sum(fac_tri)
  )
```

El resultado es correcto y coincide con (INEGI, 2025, p. 7)

Se valida tabla original

```{r}
ocupada |> 
  mutate(fac_tri = as.double(fac_tri)) |> 
  summarise(
    n = n(),
    tot = sum(fac_tri)
  )
```

Ahora valido tamaño de la muestra 

ORIGINAL

```{r}
calcular_muestra_jov_edu_sup <- function(datos){
  muestra_tot <- datos |> 
    filter(between(edad, 25, 34) & between(educacion, 5, 9)) |> 
    summarise(
      n = n(),
      tot = sum(fac_tri)
    )
  return(muestra_tot)
}
```


```{r}
ocupada |> 
  mutate(
      educacion = as.integer(cs_p13_1),
      fac_tri = as.double(fac_tri)
    ) |>
  calcular_muestra_jov_edu_sup()
  # group_by(cs_p13_1) |> 
  # summarise(
  #   n = n(),
  #   tot = sum(fac_tri)
  # ) |> 
  # mutate(prop = tot / sum(tot))
```

En la tabla original, solamente hay 18184 observaciones que representan 5,408,210 de jóvenes de 25 a 34 años con educación superior

Ahora se calcula para la tabla construida

```{r}
calcular_muestra_jov_edu_sup(general)
```

Después de la aplicación de la metodología, se reduce el tamaño de la muestra a 15,138 que representan a 4,453,805 jóvenes de 25 a 34 años egresados de educación superior.


INDIVIDUOS CON ESTUDIOS DE CARRERA TÉCNICA

```{r}
calcular_carrera_tec <- function(datos){
  num_carrera_tec <- datos |> 
    filter(between(edad, 25, 34) & between(educacion, 5, 9)) |> 
    group_by(educacion) |> 
    summarise(
      n = n(),
      tot = sum(fac_tri)
    ) |> 
    mutate(prop = tot / sum(tot))
  return(num_carrera_tec)
}
```

Original

```{r}
ocupada |> 
  mutate(
    educacion = as.integer(cs_p13_1),
    fac_tri = as.double(fac_tri)
  ) |> 
  calcular_carrera_tec()
```

Originalmente, sólo el 4.5% reporta estudios de carrera técnica: n = 699 tot = 242,515

Construida

```{r}
calcular_carrera_tec(general)
  # summarise(n = sum(n))
```

Después de especificar carrera técnica como de tipo superior y nivel de logro educativo según CINE-11, sólo hay 241 observaciones que representan 1.6% de la muestra.

QUEDA PENDIENTE 

Cuántos individuos reportan estudios previos
Cuántos reportan si concluyeron exitosamente el nivel educativo reportado,