---
date: today
---

Este documento es una continuación de "C:/Prog/tesis/25_apoyo_c2_v3-3_muestra.qmd", se realizarán los siguientes pendientes

Cuántos individuos reportan estudios previos
Cuántos reportan si concluyeron exitosamente el nivel educativo reportado,
Cuántos reportaron carrera técnica y estudios previos de secundaria

```{r}
#| label: setup
#| message: false
#| warning: false

source("scripts/25_importacion_v10.R")
source("scripts/25_construccion_tablas_v10.R")
source("scripts/25_funciones_v11.R")
```

INDIVIDUOS REPORTAN ESTUDIOS PREVIOS

Se selecciona jóvenes de la muestra original

```{r}
jov_orig <- ocupada |> 
  mutate(
    educacion = as.integer(cs_p13_1),
    fac_tri = as.double(fac_tri)
    # educacion = if_else(educacion == 5, 7, educacion)
  ) |> 
  filter(between(edad, 25, 34) & between(educacion, 5, 9))
```


Se valida 

```{r}
jov_orig |> 
  group_by(cs_p15) |> 
  summarise(
    n = n(),
    tot = sum(fac_tri)
  ) |> 
  mutate(prop = tot / sum(tot))
```

De la muestra original, sólo el 6% no especifica los estudios previos, incluye NA y No sabe

INDIVIDUOS QUE REPORTARON SITUACIÓN DE EGRESO

```{r}
jov_orig |> 
  group_by(cs_p16) |> 
  summarise(
    n = n(),
    tot = sum(fac_tri)
  ) |> 
  mutate(prop = tot / sum(tot) * 100)
```


Solamente el 0.3% no reporta situación de egreso, el 83.8% menciona que sí concluyó y el 15.9% menciona que no

INDIVIDUOS CON CARRERA TÉCNICA Y ESTUDIOS PREVIOS

```{r}
jov_orig |> 
  filter(educacion == 6) |> 
  group_by(cs_p15) |> 
  summarise(
    n = n(),
    tot = sum(fac_tri)
  ) |> 
  mutate(prop = tot / sum(tot) * 100)
```

Del total de individuos que reportan carrera técnica, el 65.1% reporta estudios previos de secundaria, el 34.6% estudios de preparatoria y solamente el 0.3% no especifica. 

```{r}
jov_orig |> 
  group_by(educacion) |> 
  summarise(
    n = n(),
    tot = sum(fac_tri)
  ) |> 
  mutate(prop = tot / sum(tot) * 100)
```

Ahora se validará el tamaño de la muestra considerando solamente los que reportaron ingreso

```{r}
general <- construir_variables(ocupada)
general <- asignar_edu_mismatch(general, ciuo08)

jovenes <- seleccionar_jov(general)
```

Se valida tamaño de la muestra

```{r}
calc_total <- function(datos){
  datos_proc <- datos |> 
  summarise(
    n = n(),
    tot = sum(fac_tri)
  )
  return(datos_proc)
}
```

```{r}
# calc_total(jovenes)
```

Me di cuenta de un error. Al calcular el tamaño de la muestra de jóvenes con la función `seleccionar_jov` arroja:

* n: 12,958
* tot: 3,852,118

Se observa que es distinto al mostrado en C:/Prog/tesis/25_apoyo_c2_v3-3_muestra.qmd, ahí arroja

* n: 15,138
* tot: 4,453,805

Es decir, tengo cifras distintas ¿por qué? al observar la función

```
## Tabla jóvenes --------------------------------------------------------------

seleccionar_jov <- function(datos){
  datos_procesados <- datos |> 
    # se define jóvenes a personas de 25 a 34 años 
    # egresados de educación superior
    filter(
      edad_7g == "3" & 
        (educacion == "6" | educacion == "7" | 
           educacion == "8" | educacion == "9")
    )
  return(datos_procesados)
}
```

Se selecciona el valor 3 de `edad_7g`, pero dicho valor corresponde a otro grupo de edad

```
 # grupos de edad ----
  datos_procesados <- datos_procesados |> 
    mutate(
      # 98 y 99 indican edad no especificada
      # se convierten a NA para evitar errores de cálculo en exper
      edad = if_else(edad == 98 | edad == 99, NA, edad),
      # para crear grupo de jóvenes 25-34 años OECD(2019: 135) 
      # y comparar incidencia por grupos de edad
      edad_7g = case_when(
        between(edad, 15, 24) ~ 1,
        between(edad, 25, 34) ~ 2,
        between(edad, 35, 44) ~ 3,
        between(edad, 45, 54) ~ 4,
        between(edad, 55, 64) ~ 5,
        between(edad, 65, 97) ~ 6,
        # valor 7 indica no especificado
        TRUE ~ 7
      )
    )
```

Corresponde a individuos de 35 a 44 años, es decir, NO es mi población objetivo.

Se corrige dicha situación en el archivo "C:/Prog/tesis/scripts/25_funciones_v11.R", y se vuelve a correr el código

```{r}
calc_total(jovenes)
```

Ahora sí aparece la muestra correcta. Cabe señalar que anteriormente calculé la incidencia pero tenía ese error así que no corresponde a la incidencia de la población objetivo, se calcula incidencia en jóvenes

```{r}
calcular_incidencia(jovenes)
```

La incidencia se calculó en

* C:/Prog/tesis/25_incidencia_con_funciones_v11.qmd
* C:/Prog/tesis/25_incidencia_codigo_nuevo_v10.qmd
* C:/Prog/tesis/25_incidencia_codigo_v9_con_carrera_tecnica.qmd
* C:/Prog/tesis/25_incidencia_codigo_completo_v9.qmd SÍ

Solamente en el último archivo sí calculé la incidencia para jóvenes, ahí la incidencia es de 51.3% con una muestra de 15,543, mientras que aquí del 51.0% y aquí de 15,138. ¿En qué se diferencian? El anterior ya define nivel educativo en términos de CINE-11, pero no los estudios de carrera técnica como de tipo superior, mientras que aquí ambos sí están considerados.

Cuestión resuelta

Ahora validemos cuántos reportan ingreso

```{r}
jovenes_reportan <- jovenes |> 
  mutate(
    reportan = if_else(!is.na(ingreso_mensual), 1, 0)
  ) 

jovenes_reportan |> 
  group_by(reportan) |> 
  summarise(
    n = n(),
    tot = sum(fac_tri)
  ) |> 
  mutate(prop = tot / sum(tot))
```

No puede ser!!! Solamente el 47.1% reporta ingresos

Además, se realizaron las siguientes manipulaciones

* educacion: 99 pasa a NA para evitar 99 - edu_req
* anios_estudios: 99 indica no especificado, se convierte a NA
* horas_lab: 999 indica no especificado, se convierte a NA (INEGI, 2024:81)

Esos casos también reducen el tamaño de la muestra, hagamos una regresión para validar

```{r}
library(survey)

jovenes2 <- convertir_a_factor(jovenes)

jovenes_svy <- svydesign(
  ids = ~upm,
  strata = ~est,
  weights = ~fac_tri,
  nest = TRUE,
  data = jovenes2
)

model_jov_svy <- svyglm(
  log(ingreso_mensual) ~ 
    educacion + over_obj + under_obj + exper + I(exper**2) + 
    log(horas_lab) + mujer + casada + jefe_hogar + regiones + campo_amplio +
    division + pos_ocu + sector_eco + tamanio + informal + 
    jornada + unidad_eco, 
  design = jovenes_svy
)

summary(model_jov_svy)
```
Existe una pérdida salarial relativa aproximada del 18.97% estadísticamente significativa. Aquí ya están considerandos los casos no especificados, excepto en horas_lab, exper y educacion

Se valida el tamaño de la muestra

```{r}
nobs(model_jov_svy)
```

Sólo son 7708 observaciones!!!

Es decir

```{r}
8139 - 7708
```

Se pierden 431 observaciones adicionales por los casos especificados se validan

```{r}
jovenes_reportan |> 
  filter(reportan == 1 & !is.na(horas_lab) & !is.na(anios_estudios)) |> 
  calc_total()
```

Cuando se eliminan valores faltantes de horas_lab y anios_estudios la muestra se reduce a 7,812, es decir

```{r}
7812 - 7708
```

Todavía falta explicar 104 observaciones faltantes

¿Hay ingreso cero?

```{r}
jovenes_reportan |> 
  filter(ingreso_mensual == 0) |> 
  calc_total()
```

No

Validemos distribución de exper

```{r}
jovenes_reportan |> 
  ggplot(aes(exper)) + 
  geom_histogram()
```

Hay valores cero, se valida el total

```{r}
jovenes_reportan |> 
  filter(exper == 0) |> 
  calc_total()
```

Sólo son 7 observaciones

Hay horas_lab en 0?

```{r}
jovenes_reportan |> 
  filter(horas_lab == 0) |> 
  calc_total()
```

NO

Se valida campo_amplio

```{r}
jovenes2 |> 
  group_by(campo_amplio) |> 
  summarise(n = n())
```

Se valida division

```{r}
jovenes2 |> 
  group_by(division) |> 
  summarise(n = n())
```

NO aparece division10  en la regresión que son 28 observaciones

```{r}
jovenes2 |> 
  group_by(pos_ocu) |> 
  summarise(n = n())
```

Tampoco pos_ocu4 equivale a 197 observaciones

```{r}
jovenes2 |> 
  group_by(tamanio) |> 
  summarise(n = n())
```


```{r}
jovenes2 |> 
  group_by(jornada) |> 
  summarise(n = n())
```

No aparece jornada2 que son 526 obs

```{r}
jovenes2 |> 
  group_by(over_obj) |> 
  summarise(n = n())

# jovenes2 |> 
#   group_by(under_obj) |> 
#   summarise(n = n())
```

Se observa que hay 204 observaciones con valores NA en over_obj ¿por qué?

Recordemos que over_obj se construye así

```
over_obj = if_else(educacion > objetivo_max, 1, 0),
```

Es decir o el valor educacion es nulo u el nivel educativo requerido es nulo, validemos

```{r}
jovenes2 |> 
  group_by(educacion) |> 
  summarise(n = n())
```

No hay valores faltantes en educacion

```{r}
jovenes2 |> 
  group_by(objetivo_max) |> 
  summarise(n = n())
```

Los valores faltantes pertenecen a objetivo_max, recordemos que en estos casos no se puede determinar la educación requerida por lo tanto se eliminan en la regresión

Por otra parte, ¿hay valores faltantes en exper?

```{r}
jovenes2 |> 
  group_by(exper) |> 
  summarise(n = n())
```

Sí hay 40 obs con valor NA

Se valida horas_lab

```{r}
jovenes2 |> 
  group_by(horas_lab) |> 
  summarise(n = n())
```

Hay 647 obs

Se validan los casos donde hay valores faltantes

```{r}
jovenes_reportan |> 
  filter(reportan == 1 & !is.na(horas_lab) & !is.na(exper) & !is.na(over_obj)) |> 
  calc_total()
```

Por fin los encontré!!

Se eliminan los valores faltantes en

* ingreso_mensual: 
* horas_lab: 
* exper: 
* over_obj:  

Muestra original: 15138
Muestra regresión: 7708

Se valida

```{r}
jovenes_reportan |> 
  filter(reportan == 0) |>  
    calc_total()

jovenes_reportan |> 
  filter(reportan == 1 & is.na(horas_lab)) |>  
    calc_total()

jovenes_reportan |> 
  filter(reportan == 1 & !is.na(horas_lab) & is.na(exper)) |>  
    calc_total()

jovenes_reportan |> 
  filter(reportan == 1 & !is.na(horas_lab) & !is.na(exper) & is.na(over_obj)) |>  
    calc_total()
```

* ingreso_mensual: 6999
* horas_lab: 302
* exper: 25
* over_obj: 104

Es decir, 

1. Se eliminan los valores NA de ingreso_mensual
2. De las obs que sí reportaron ingreso se eliminan los que tengan NA en horas_lab
3. De las obs que sí reportaron ingreso, sí tengan valores en horas_lab, se eliminan los que tengan NA en exper
4. De las obs que sí reportaron ingreso, sí tengan valores en horas_lab, sí tengan valores en exper, se eliminan valores NA en over_obj

Ya está! 

Entonces,

Muestra original: 15,138
Muestra regresión: 7,708
Observaciones que no se consideran: 7,430

¿Qué criterio selecciona la muestra de regresión?

```{r}
jovenes_reportan |> 
  filter(reportan == 1 & !is.na(horas_lab) & !is.na(exper) & !is.na(over_obj)) |>  
    calc_total()
```

Es decir, del total de jóvenes egresados de educación superior no se estima el efecto salarial  

```{r}
7430 / 15138
```

del 49.1% del total

donde

```{r}
# ingreso_mensual
6999 / 7430 * 100

# horas_lab
302 / 7430 * 100

# exper
25 / 7430 * 100

# over
104 / 7430 * 100
```

Del total de observaciones eliminadas en la regresión, el 94.2% corresponde a ingreso mensual no reportado, el resto a horas laboradas no reportadas (4.1%), experiencia laboral no calculada (0.3%), y donde no fue posible determinar si estaba, o no, sobrecalificado debido a que no fue posible determinar la educación requerida (1.4%)

Por último

```{r}
jovenes_reportan |> 
  group_by(anios_estudios) |> 
  summarise(n())
```

¿Por qué no especificaron los años de estudio? Aunque podría hacerse la aportación es marginal, sólo aumentaría el tamaño de la muestra en 0.3%, es decir, menos del 1%

Por otro lado, fue correcta la implementación de carrera técnica como tipo superior ya que el año educativo mínimo equivale a 13 años aunque no correspondería al número de años concluidos de una carrera técnica, esos casos están porque no reportaron su situación de ingreso

```{r}
jovenes_reportan |> 
  group_by(cs_p16, anios_estudios) |> 
  summarise(n())
```

Incluso se observa que en el año mínimo especificaron que sí egresaron de la carrera, entonces mis criterios y cálculos están correctos

