---
date: today
---

Este documento tiene como propósito servir de apoyo para la versión 3 del capítulo 2 Metodología

```{r}
#| label: setup
#| warning: false
#| message: false

source("scripts/25_importacion_v10.R")
source("scripts/25_construccion_tablas_v10.R")
source("scripts/25_funciones_v11.R")
```

Porcentaje de ocupaciones de SINCO-11 sin nivel de competencia requerido

No se puede utilizar la función `determinar_edu_obj` debido a que devuelve solamente la tabla `sinco19`, por lo que se añade explícitamente el código de dicha función

```{r}
ciuo08 <- ciuo08 |> 
    mutate(
      skill_level = case_when(
        # skill level 4
        sub_major == "11" | sub_major == "12" |
          sub_major == "13" | major == "2" |
          sub_major == "01" ~ "4",
        # skill level 3
        sub_major == "14" | major == "3" ~ "3",
        # skill level 2
        major == "4" | major == "5" |
          major == "6" | major == "7" |
          major == "8" | sub_major == "02" ~ "2",
        # skill level 1
        major == "9" | sub_major == "03" ~ "1",
        TRUE ~ NA,
      )
    ) |> 
    # seleccionamos unit y skill_level
    select(unit, skill_level) |> 
    # se renombran variables
    rename("c08_unit" = "unit")
  
  # se une tabla comparativa entre SINCO-11 con CIUO-08 
  # con ciuo08 que tiene skill level (INEGI, 2012)
  sinco11_ciuo08 <- sinco11_ciuo08 |> 
    left_join(ciuo08, by = "c08_unit")
  
  # se crea tabla sinco11 con valores únicos en grupo unitario
  sinco11 <- sinco11_ciuo08 |> 
    distinct(s11_unit, skill_level) |> 
    # para evitar errores al pivotar
    mutate(id = row_number()) |> 
    pivot_wider(
      id_cols = s11_unit,
      names_from = skill_level,
      values_from = skill_level,
      names_sort = TRUE
    ) |> 
    select(-`NA`)
```

Se valida tabla `sinco11` creada

```{r}
sinco11
```

Sí está correcto, pero debo especificar explícitamente los casos NA por lo que no se elimina la columna que contiene dichos casos

```{r}
sinco11_ciuo08 |> 
    distinct(s11_unit, skill_level) |> 
    # para evitar errores al pivotar
    mutate(id = row_number()) |> 
    pivot_wider(
      id_cols = s11_unit,
      names_from = skill_level,
      values_from = skill_level,
      names_sort = TRUE
    )
    # select(-`NA`)
```

No se podrá validar con dicha columna, entonces aplicamos un filtro

```{r}
sinco11 |> 
  filter(is.na(`1`) & is.na(`2`) & is.na(`3`) & is.na(`4`))
```

En total son 38 ocupaciones sin nivel de competencia especificado, se valida

Está correcto, ahora se calcula porcentaje

```{r}
s11_sin_skill <- sinco11 |> 
  filter(is.na(`1`) & is.na(`2`) & is.na(`3`) & is.na(`4`)) |> 
  count()

s11_tot <- sinco11 |> 
  count()

s11_sin_skill$n / s11_tot$n 
```

El 8% de las ocupaciones del SINCO-11 no tienen un nivel de competencia requerido.

Porcentaje de ocupaciones de SINCO-19 sin nivel de competencia requerido

Ahora sí es posible llamar la función `determinar_edu_obj`

```{r}
# sinco19 <- determinar_edu_obj(ciuo08)

# sinco19
```

Arroja error

```
Error in `mutate()` at scripts/25_funciones_v11.R:184:3:
ℹ In argument: `skill_level = case_when(...)`.
Caused by error in `case_when()`:
! Failed to evaluate the left-hand side of formula 1.
Caused by error:
! objeto 'sub_major' no encontrado
Run `rlang::last_trace()` to see where the error occurred.
```

Vamos a volver a importar la tabla 

```{r}
# tabla de ocupaciones de CIUO-08 (ILO, s/f)
ciuo08 <- read_xlsx(
  "datos/ISCO.xlsx",
  sheet = 2,
  col_types = "text"
)
```


Se vuelve a llamar la función

```{r}
# sinco19_skill <- determinar_edu_obj(ciuo08)
```

Vuelve arrojar error

```
Error in `distinct()` at scripts/25_funciones_v11.R:213:3:
! Must use existing variables.
✖ `skill_level` not found in `.data`.
Run `rlang::last_trace()` to see where the error occurred.
```

Se desconoce el motivo, por lo tanto se hace manualmente

```{r}
ciuo08 <- ciuo08 |> 
    mutate(
      skill_level = case_when(
        # skill level 4
        sub_major == "11" | sub_major == "12" |
          sub_major == "13" | major == "2" |
          sub_major == "01" ~ "4",
        # skill level 3
        sub_major == "14" | major == "3" ~ "3",
        # skill level 2
        major == "4" | major == "5" |
          major == "6" | major == "7" |
          major == "8" | sub_major == "02" ~ "2",
        # skill level 1
        major == "9" | sub_major == "03" ~ "1",
        TRUE ~ NA,
      )
    ) |> 
    # seleccionamos unit y skill_level
    select(unit, skill_level) |> 
    # se renombran variables
    rename("c08_unit" = "unit")
  
  # se une tabla comparativa entre SINCO-11 con CIUO-08 
  # con ciuo08 que tiene skill level (INEGI, 2012)
  sinco11_ciuo08 <- sinco11_ciuo08 |> 
    left_join(ciuo08, by = "c08_unit")
  
  # se crea tabla sinco11 con valores únicos en grupo unitario
  sinco11 <- sinco11_ciuo08 |> 
    distinct(s11_unit, skill_level) |> 
    # para evitar errores al pivotar
    mutate(id = row_number()) |> 
    pivot_wider(
      id_cols = s11_unit,
      names_from = skill_level,
      values_from = skill_level,
      names_sort = TRUE
    ) |> 
    select(-`NA`)
  
  # se une tabla de equivalencia entre SINCO v11 y v19 
  # con sinco11 (INEGI, 2020: 359-394)
  sinco19_11 <- sinco19_11 |> 
    left_join(sinco11, by = "s11_unit")
  
  # se crea tabla sinco19 para tener más de un skill level en
  # una misma ocupación
  sinco19 <- sinco19_11 |> 
    pivot_longer(
      `1`:`4`,
      values_to = "skill_level"
    ) |> 
    select(-(s11_unit:name))
  
  # se pivotea a lo ancho para tener valores únicos de grupo unitario
  sinco19 <- sinco19 |> 
    distinct(s19_unit, skill_level) |> 
    # para evitar errores al pivotar
    mutate(dummy = "1") |> 
    pivot_wider(
      id_cols = s19_unit,
      names_from = skill_level,
      names_prefix = "skill_",
      names_sort = TRUE,
      values_from = dummy
    ) |> 
    select(-skill_NA)
```

Listo! Pero se tuvo que correr cada procedimiento de forma individual, si se ejecutaba el bloque de forma completa arrojaba el mismo error ¿por qué? [se deja para después]

Ahora se valida la tabla resultante

```{r}
sinco19
```

Se seleccionan las ocupaciones sin niveles de competencia asignado

```{r}
sinco19 |> 
  filter(is.na(skill_1) & is.na(skill_2) & is.na(skill_3) & is.na(skill_4))
```

Ahora son 50 ocupaciones

Se obtiene porcentaje

```{r}
50 / 490
```

Validemos `ciuo08`

```{r}
ciuo08
sinco11_ciuo08
```

Ahí está el error, se podría corregir volviendo a importar los datos

```{r}
# tabla comparativa entre SINCO-11 y CIUO-08 (INEGI, 2012)
sinco11_ciuo08 <- read_csv(
  "datos/sinco11_a_ciuo08.csv",
  col_types = cols(.default = col_character()),
  na = "NA"
)

# tabla equivalencia entre v11 y v19 de SINCO (INEGI, 2020: 359-394)
sinco19_11 <- read_csv(
  "datos/sinco19_a_sinco11.csv",
  col_types = cols(.default = col_character()),
  na = "NA"
)

# tabla de ocupaciones de CIUO-08 (ILO, s/f)
ciuo08 <- read_xlsx(
  "datos/ISCO.xlsx",
  sheet = 2,
  col_types = "text"
)
```

Con su respectiva limpieza

```{r}
# se limpia tabla comparativa de CIUO-08 con SINCO-11
sinco11_ciuo08 <- sinco11_ciuo08 |>
  select(sinco11, ciuo08) |>
  # nos quedamos con grupo unitario
  filter(str_length(sinco11) == 4) |>
  # se renombran variables para unión
  rename(
    "s11_unit" = "sinco11",
    "c08_unit" = "ciuo08"
  )

# se limpia tabla de equivalencia entre v11 y v19 de SINCO
sinco19_11 <- sinco19_11 |>
  select(sinco_19, sinco_11) |>
  # nos quedamos con grupo unitario
  filter(str_length(sinco_19) == 4) |>
  # se renombran variables para unión
  rename(
    "s19_unit" = "sinco_19",
    "s11_unit" = "sinco_11"
  )
```

Se vuelve a llamar la función

```{r}
# sinco19_2 <- 
  determinar_edu_obj(ciuo08) 
```

Ahora sí!!! Entonces, cuando existan problemas de ese tipo lo mejor sería volver a importar desde cero o ponerle nuevo nombre a la tabla que sea distinta de la tabla importada

ANEXO DE OCUPACIONES SINCO-19 CON NIVEL DE COMPETENCIA Y NIVEL EDUCATIVO DE SEN

Se tratará de crear la tabla 

Primero se cargan las tablas correspondientes, aunque mejor se creó un archivo aparte

```{r}
source("scripts/25_tablas_ciuo08_y_sinco_v10.R")
```

Se pone todo el proceso del método objetivo ya que queremos nivel de competencia y nivel educativo


```{r}
ciuo08 <- ciuo08 |> 
    mutate(
      skill_level = case_when(
        # skill level 4
        sub_major == "11" | sub_major == "12" |
          sub_major == "13" | major == "2" |
          sub_major == "01" ~ "4",
        # skill level 3
        sub_major == "14" | major == "3" ~ "3",
        # skill level 2
        major == "4" | major == "5" |
          major == "6" | major == "7" |
          major == "8" | sub_major == "02" ~ "2",
        # skill level 1
        major == "9" | sub_major == "03" ~ "1",
        TRUE ~ NA,
      )
    ) |> 
    # seleccionamos unit y skill_level
    select(unit, skill_level) |> 
    # se renombran variables
    rename("c08_unit" = "unit")
  
  # se une tabla comparativa entre SINCO-11 con CIUO-08 
  # con ciuo08 que tiene skill level (INEGI, 2012)
  sinco11_ciuo08 <- sinco11_ciuo08 |> 
    left_join(ciuo08, by = "c08_unit")
  
  # se crea tabla sinco11 con valores únicos en grupo unitario
  sinco11 <- sinco11_ciuo08 |> 
    distinct(s11_unit, skill_level) |> 
    # para evitar errores al pivotar
    mutate(id = row_number()) |> 
    pivot_wider(
      id_cols = s11_unit,
      names_from = skill_level,
      values_from = skill_level,
      names_sort = TRUE
    ) |> 
    select(-`NA`)
  
  # se une tabla de equivalencia entre SINCO v11 y v19 
  # con sinco11 (INEGI, 2020: 359-394)
  sinco19_11 <- sinco19_11 |> 
    left_join(sinco11, by = "s11_unit")
  
  # se crea tabla sinco19 para tener más de un skill level en
  # una misma ocupación
  sinco19 <- sinco19_11 |> 
    pivot_longer(
      `1`:`4`,
      values_to = "skill_level"
    ) |> 
    select(-(s11_unit:name))
  
  # se pivotea a lo ancho para tener valores únicos de grupo unitario
  sinco19 <- sinco19 |> 
    distinct(s19_unit, skill_level) |> 
    # para evitar errores al pivotar
    mutate(dummy = "1") |> 
    pivot_wider(
      id_cols = s19_unit,
      names_from = skill_level,
      names_prefix = "skill_",
      names_sort = TRUE,
      values_from = dummy
    ) |> 
    select(-skill_NA)
  
  # se añade educación mínima y máxima por ocupación
  sinco19 <- sinco19 |> 
    mutate(
      objetivo_min = case_when(
        !is.na(skill_1) ~ 1,
        is.na(skill_1) & !is.na(skill_2) ~ 3,
        is.na(skill_1) & is.na(skill_2) & !is.na(skill_3) ~ 6,
        is.na(skill_1) & is.na(skill_2) & is.na(skill_3) & !is.na(skill_4) ~ 7,
        TRUE ~ NA
      ),
      objetivo_max = case_when(
        !is.na(skill_4) ~ 9,
        is.na(skill_4) & !is.na(skill_3) ~ 6,
        is.na(skill_4) & is.na(skill_3) & !is.na(skill_2) ~ 4,
        is.na(skill_4) & is.na(skill_3) & is.na(skill_2) & !is.na(skill_1) ~ 2,
        TRUE ~ NA
      )
    )
    # select(-contains("skill"))
```

Se valida

```{r}
sinco19
```

Listo! 

Pero también queremos la descripción por lo que se especifica manualmente la importación y limpieza

```{r}
# IMPORTACIÓN

# tabla comparativa entre SINCO-11 y CIUO-08 (INEGI, 2012)
sinco11_ciuo08 <- read_csv(
  "datos/sinco11_a_ciuo08.csv",
  col_types = cols(.default = col_character()),
  na = "NA"
)

# tabla equivalencia entre v11 y v19 de SINCO (INEGI, 2020: 359-394)
sinco19_11 <- read_csv(
  "datos/sinco19_a_sinco11.csv",
  col_types = cols(.default = col_character()),
  na = "NA"
)

# tabla de ocupaciones de CIUO-08 (ILO, s/f)
ciuo08 <- read_xlsx(
  "datos/ISCO.xlsx",
  sheet = 2,
  col_types = "text"
)

# LIMPIEZA

# se limpia tabla comparativa de CIUO-08 con SINCO-11
sinco11_ciuo08 <- sinco11_ciuo08 |>
  # select(sinco11, ciuo08) |>
  # nos quedamos con grupo unitario
  filter(str_length(sinco11) == 4) |>
  # se renombran variables para unión
  rename(
    "s11_unit" = "sinco11",
    "c08_unit" = "ciuo08"
  )

# se limpia tabla de equivalencia entre v11 y v19 de SINCO
sinco19_11 <- sinco19_11 |>
  # select(sinco_19, sinco_11) |>
  # nos quedamos con grupo unitario
  filter(str_length(sinco_19) == 4) |>
  # se renombran variables para unión
  rename(
    "s19_unit" = "sinco_19",
    "s11_unit" = "sinco_11"
  )
```

Se valida tabla `sinco19_11`

```{r}
sinco19_11
```

Se pone código de método normativo

```{r}
ciuo08 <- ciuo08 |> 
    mutate(
      skill_level = case_when(
        # skill level 4
        sub_major == "11" | sub_major == "12" |
          sub_major == "13" | major == "2" |
          sub_major == "01" ~ "4",
        # skill level 3
        sub_major == "14" | major == "3" ~ "3",
        # skill level 2
        major == "4" | major == "5" |
          major == "6" | major == "7" |
          major == "8" | sub_major == "02" ~ "2",
        # skill level 1
        major == "9" | sub_major == "03" ~ "1",
        TRUE ~ NA,
      )
    ) |> 
    # seleccionamos unit y skill_level
    select(unit, skill_level) |> 
    # se renombran variables
    rename("c08_unit" = "unit")
  
  # se une tabla comparativa entre SINCO-11 con CIUO-08 
  # con ciuo08 que tiene skill level (INEGI, 2012)
  sinco11_ciuo08 <- sinco11_ciuo08 |> 
    left_join(ciuo08, by = "c08_unit")
  
  # se crea tabla sinco11 con valores únicos en grupo unitario
  sinco11 <- sinco11_ciuo08 |> 
    distinct(s11_unit, skill_level) |> 
    # para evitar errores al pivotar
    mutate(id = row_number()) |> 
    pivot_wider(
      id_cols = s11_unit,
      names_from = skill_level,
      values_from = skill_level,
      names_sort = TRUE
    ) |> 
    select(-`NA`)
  
  # se une tabla de equivalencia entre SINCO v11 y v19 
  # con sinco11 (INEGI, 2020: 359-394)
  sinco19_11 <- sinco19_11 |> 
    left_join(sinco11, by = "s11_unit")
  
  # se crea tabla sinco19 para tener más de un skill level en
  # una misma ocupación
  sinco19 <- sinco19_11 |> 
    pivot_longer(
      `1`:`4`,
      values_to = "skill_level"
    ) |> 
    select(-(s11_unit:name))
  
  # se pivotea a lo ancho para tener valores únicos de grupo unitario
  sinco19 <- sinco19 |> 
    distinct(s19_unit, skill_level) |> 
    # para evitar errores al pivotar
    mutate(dummy = "1") |> 
    pivot_wider(
      id_cols = s19_unit,
      names_from = skill_level,
      names_prefix = "skill_",
      names_sort = TRUE,
      values_from = dummy
    ) |> 
    select(-skill_NA)
  
  # se añade educación mínima y máxima por ocupación
  sinco19 <- sinco19 |> 
    mutate(
      objetivo_min = case_when(
        !is.na(skill_1) ~ 1,
        is.na(skill_1) & !is.na(skill_2) ~ 3,
        is.na(skill_1) & is.na(skill_2) & !is.na(skill_3) ~ 6,
        is.na(skill_1) & is.na(skill_2) & is.na(skill_3) & !is.na(skill_4) ~ 7,
        TRUE ~ NA
      ),
      objetivo_max = case_when(
        !is.na(skill_4) ~ 9,
        is.na(skill_4) & !is.na(skill_3) ~ 6,
        is.na(skill_4) & is.na(skill_3) & !is.na(skill_2) ~ 4,
        is.na(skill_4) & is.na(skill_3) & is.na(skill_2) & !is.na(skill_1) ~ 2,
        TRUE ~ NA
      )
    )
    # select(-contains("skill"))
```

Se valida

```{r}
sinco19
sinco19_11
```

Listo! Primero se limpia tabla `sinco19_11`

```{r}
sinco19_11 |> 
  distinct(s19_unit, descripcion_sinco19)

sinco19_desc <- sinco19_11 |> 
  distinct(s19_unit, descripcion_sinco19)
```

Ahora se unen

```{r}
sinco19 |> 
  left_join(sinco19_desc, by = "s19_unit")
```

Se valida `relocate`

```{r}
sinco19 |> 
  left_join(sinco19_desc, by = "s19_unit") |> 
  relocate(descripcion_sinco19, .after = s19_unit)
```

Sí se mueve la columna que deseo, ahora se define

```{r}
sinco19_skill_desc <- sinco19 |> 
  left_join(sinco19_desc, by = "s19_unit") |> 
  relocate(descripcion_sinco19, .after = s19_unit)
```

Ahora cambiamos los valores de `objetivo`, se logra con `fct_recode` se valida

```{r}
# ?fct_recode
# ?factor
```

Primero definamos los niveles educativos 

```{r}
niveles_edu_sen <- c(
 "Preescolar" = "1",
 "Primaria" = "2",
 "Secundaria" = "3",
 "Tipo media superior" = "4",
 "Técnico superior" = "6",
 "Licenciatura" = "7",
 "Maestría" = "8",
 "Doctorado" = "9"
)

niveles_edu_sen
```

Ahora se definen los factores

```{r}
# sinco19_skill_desc |> 
#   mutate(
#     objetivo_min = factor(objetivo_min) |> fct_recode(niveles_edu_sen),
#     objetivo_max = factor(objetivo_max) |> fct_recode(niveles_edu_sen)
#   )
```

Arroja error, entonces se hace en cada variable

Se valida valores distintos

```{r}
sinco19_skill_desc |> 
  distinct(objetivo_min)

sinco19_skill_desc |> 
  distinct(objetivo_max)
```


```{r}
sinco19_skill_desc |>
  mutate(
    objetivo_min = factor(objetivo_min) |> 
      fct_recode(
        "Preescolar" = "1",
        # "Primaria" = "2",
        "Secundaria" = "3",
        # "Tipo media superior" = "4",
        "Técnico superior" = "6",
        "Licenciatura" = "7"
        # "Maestría" = "8",
        # "Doctorado" = "9"
      ),
    objetivo_max = factor(objetivo_max) |> 
      fct_recode(
        # "Preescolar" = "1",
        "Primaria" = "2",
        # "Secundaria" = "3",
        "Tipo media superior" = "4",
        "Técnico superior" = "6",
        # "Licenciatura" = "7",
        # "Maestría" = "8",
        "Doctorado" = "9"
      )
  )
```

```{r}
sinco19_skill_desc_tbl <- sinco19_skill_desc |>
  mutate(
    objetivo_min = factor(objetivo_min) |> 
      fct_recode(
        "Preescolar" = "1",
        # "Primaria" = "2",
        "Secundaria" = "3",
        # "Tipo media superior" = "4",
        "Técnico superior" = "6",
        "Licenciatura" = "7"
        # "Maestría" = "8",
        # "Doctorado" = "9"
      ),
    objetivo_max = factor(objetivo_max) |> 
      fct_recode(
        # "Preescolar" = "1",
        "Primaria" = "2",
        # "Secundaria" = "3",
        "Tipo media superior" = "4",
        "Técnico superior" = "6",
        # "Licenciatura" = "7",
        # "Maestría" = "8",
        "Doctorado" = "9"
      )
  )
```

Se renombran columnas

```{r}
sinco19_skill_desc_tbl2 <- sinco19_skill_desc_tbl |> 
  rename(
    "Ocupación" = "s19_unit",
    "Descripción" = "descripcion_sinco19",
    "1" = "skill_1",
    "2" = "skill_2",
    "3" = "skill_3",
    "4" = "skill_4",
    "Mínimo" = "objetivo_min",
    "Máximo" = "objetivo_max"
  )
```


Se exporta

```{r}
library(readr)
library(readxl)

# write_csv(sinco19_skill_desc_tbl2, "sinco19_desc.csv")
```

Arroja problemas con la coma, se deja sin renombrar columnas

```{r}
write_csv(sinco19_skill_desc_tbl, "sinco19_desc.csv", na = "")
```

