---
date: today
---


```{r}
#| label: setup
#| message: false
#| warning: false

source("scripts/25_importacion_v10.R")
source("scripts/25_construccion_tablas_v10.R")
source("scripts/25_funciones_v10.R")
```

Se carga las funciones correspondientes

```{r}
# construcción de variables
ocupada2 <- construir_variables(ocupada)

# método objetivo 

# nivel educativo según CINE-11
ocupada2 <- construir_educacion_cine11(ocupada2)

# método a 4 dígitos y criterio
ocupada2 <- asignar_edu_mismatch(ocupada2, ciuo08)
```

Se obtiene la incidencia

General

```{r}
incidencia <- calcular_incidencia(ocupada2)

incidencia
```

Listo!!!

Quiero intentar algo con la función `determinar_edu_obj_ilo`

```{r}
prueba <- function(ciuo08){
  # se añade skill level en grupo unitario de CIUO-08 (ILO, 2023: 46)
  ciuo08 <- ciuo08 |> 
    mutate(
      skill_level = case_when(
        # skill level 4
        sub_major == "11" | sub_major == "12" |
          sub_major == "13" | major == "2" |
          sub_major == "01" ~ "4",
        # skill level 3
        sub_major == "14" | major == "3" ~ "3",
        # skill level 2
        major == "4" | major == "5" |
          major == "6" | major == "7" |
          major == "8" | sub_major == "02" ~ "2",
        # skill level 1
        major == "9" | sub_major == "03" ~ "1",
        TRUE ~ NA,
      )
    ) |> 
    # seleccionamos unit y skill_level
    select(unit, skill_level) |> 
    # se renombran variables
    rename("c08_unit" = "unit")
  
  # se une tabla comparativa entre SINCO-11 con CIUO-08 
  # con ciuo08 que tiene skill level (INEGI, 2012)
  sinco11_ciuo08 <- sinco11_ciuo08 |> 
    left_join(ciuo08, by = "c08_unit")
  
  # se crea tabla sinco11 con valores únicos en grupo unitario
  sinco11 <- sinco11_ciuo08 |> 
    distinct(s11_unit, skill_level) |> 
    # para evitar errores al pivotar
    mutate(id = row_number()) |> 
    pivot_wider(
      id_cols = s11_unit,
      names_from = skill_level,
      values_from = skill_level,
      names_sort = TRUE
    ) |> 
    select(-`NA`)
  
  # se une tabla de equivalencia entre SINCO v11 y v19 
  # con sinco11 (INEGI, 2020: 359-394)
  sinco19_11 <- sinco19_11 |> 
    left_join(sinco11, by = "s11_unit")
  
  # se crea tabla sinco19 para tener más de un skill level en
  # una misma ocupación
  sinco19 <- sinco19_11 |> 
    pivot_longer(
      `1`:`4`,
      values_to = "skill_level"
    ) |> 
    select(-(s11_unit:name))
  
  # se pivotea a lo ancho para tener valores únicos de grupo unitario
  sinco19 <- sinco19 |> 
    distinct(s19_unit, skill_level) |> 
    # para evitar errores al pivotar
    mutate(dummy = "1") |> 
    pivot_wider(
      id_cols = s19_unit,
      names_from = skill_level,
      names_prefix = "skill_",
      names_sort = TRUE,
      values_from = dummy
    ) |> 
    select(-skill_NA)
  
  # se añade educación mínima y máxima por ocupación
  sinco19 <- sinco19 |> 
    mutate(
      objetivo_min = case_when(
        !is.na(skill_1) ~ 1,
        is.na(skill_1) & !is.na(skill_2) ~ 3,
        is.na(skill_1) & is.na(skill_2) & !is.na(skill_3) ~ 6,
        is.na(skill_1) & is.na(skill_2) & is.na(skill_3) & !is.na(skill_4) ~ 7,
        TRUE ~ NA
      ),
      objetivo_max = case_when(
        !is.na(skill_4) ~ 9,
        is.na(skill_4) & !is.na(skill_3) ~ 6,
        is.na(skill_4) & is.na(skill_3) & !is.na(skill_2) ~ 4,
        is.na(skill_4) & is.na(skill_3) & is.na(skill_2) & !is.na(skill_1) ~ 2,
        TRUE ~ NA
      )
    ) |> 
    select(-contains("skill"))
  return(sinco19)
}
```

Se valida

```{r}
prueba(ciuo08)
```

```{r}
prueba2 <- function(datos, sinco19){
  # sinco19 <- determinar_edu_obj_ilo(ciuo08)
  
  datos_procesados <- datos %>% 
    left_join(sinco19, by = c("p3" = "s19_unit")) %>%  
    mutate(
      educacion = as.integer(educacion),
      objetivo_min = as.integer(objetivo_min),
      objetivo_max = as.integer(objetivo_max),
      edu_mismatch_obj = case_when(
        # required
        between(educacion, objetivo_min, objetivo_max) ~ 0,
        # over
        educacion > objetivo_max ~ 1,
        # under
        educacion < objetivo_min ~ 2,
        TRUE ~ NA
      ),
      # variables binarias
      over_obj = if_else(educacion > objetivo_max, 1, 0),
      required_obj = if_else(between(educacion, objetivo_min, objetivo_max), 1, 0),
      under_obj = if_else(educacion < objetivo_min, 1, 0)
      # variables de años de sobre o infra
      # objetivo: no se puede obtener ya que la educación requerida está en intervalos
    )
  return(datos_procesados)
}
```

```{r}
# construcción de variables
df <- construir_variables(ocupada)

# método objetivo 
# nivel educativo según CINE-11
df <- construir_educacion_cine11(df)
# sinco 19
dfsinco <- prueba(ciuo08)

df3 <- prueba2(df, dfsinco)

calcular_incidencia(df3)
```

También arroja el resultado correcto

¿con cuál quedarme?

En el primero ya no tengo que definir la función que determina la educación requerida, al llamar la función `asignar_edu_mismatch` dicha función invoca o llama la función que determina la educación requerida. Por lo que me quedo con la primera opción

Listo!!!

