---
date: today
---

Continuamos con la modificación del código, véase C:/Prog/tesis/25_cap2_metodologia_v3_con_enoe_2T2025.qmd

Importación

Sólo se cargan los paquetes necesarios para la importación

```{r}
#| label: setup
#| message: false
#| warning: false

#| label: setup
#| warning: false
#| message: false

# Librerías requeridas ========================================================

# manejo de datos
library(tidyverse)
# importación de Excel
library(readxl)
```

```{r}
# Fuente de datos =============================================================

# PIB vs egresados (INEGI; ANUIES)
pib_vs_egres <- read_csv(
  "datos/PIBvsEgresados.csv",
  col_types = cols(.default = col_double())
)


# tabla sociodemográfica
sdem <- read_csv(
  "datos/ENOE_SDEMT225.csv",
  col_types = cols(.default = col_character())
)

# tabla de ocupación y empleo I
coe1 <- read_csv(
  "datos/ENOE_COE1T225.csv",
  col_types = cols(.default = col_character())
)

# tabla de ocupación y empleo II
coe2 <- read_csv(
  "datos/ENOE_COE2T225.csv",
  col_types = cols(.default = col_character())
)

# tabla comparativa entre SINCO-11 y CIUO-08 (INEGI, 2012)
sinco11_ciuo08 <- read_csv(
  "datos/sinco11_a_ciuo08.csv",
  col_types = cols(.default = col_character()),
  na = "NA"
)

# tabla equivalencia entre v11 y v19 de SINCO (INEGI, 2020: 359-394)
sinco19_11 <- read_csv(
  "datos/sinco19_a_sinco11.csv",
  col_types = cols(.default = col_character()),
  na = "NA"
)

# tabla de ocupaciones de CIUO-08 (ILO, s/f)
ciuo08 <- read_xlsx(
  "datos/ISCO.xlsx",
  sheet = 2,
  col_types = "text"
)
```

Construcción 

Tablas 

```{r}
# Construcción ================================================================

## Tablas ---------------------------------------------------------------------

# población de 12 y más para unir sdem y coe INEGI(2023:9)
pob_12ymas <- sdem |> 
  mutate(edad = as.integer(eda)) |> 
  filter(
    r_def == "0",
    c_res != "2",
    between(edad, 12, 98)
  )

# unión de sdem y coe INEGI(2023:9)
completo <- pob_12ymas |>
  full_join(coe1, by = c("tipo", "mes_cal", "cd_a", "ent", "con", "v_sel", "n_hog", "h_mud", "n_ren")) |>
  full_join(coe2, by = c("tipo", "mes_cal", "cd_a", "ent", "con", "v_sel", "n_hog", "h_mud", "n_ren"))

# población de 15 años y más INEGI(2023:21)
# para seleccionar población ocupada INEGI(2023:21)
pob_15ymas <- completo |> 
  filter(
    r_def.x == "0",
    c_res != "2",
    between(edad, 15, 98)
  )

# población ocupada INEGI(2023: 21)
ocupada <- pob_15ymas |> 
  filter(clase2 == 1)

# se limpia tabla comparativa de CIUO-08 con SINCO-11
sinco11_ciuo08 <- sinco11_ciuo08 |>
  select(sinco11, ciuo08) |>
  # nos quedamos con grupo unitario
  filter(str_length(sinco11) == 4) |>
  # se renombran variables para unión
  rename(
    "s11_unit" = "sinco11",
    "c08_unit" = "ciuo08"
  )

# se limpia tabla de equivalencia entre v11 y v19 de SINCO
sinco19_11 <- sinco19_11 |>
  select(sinco_19, sinco_11) |>
  # nos quedamos con grupo unitario
  filter(str_length(sinco_19) == 4) |>
  # se renombran variables para unión
  rename(
    "s19_unit" = "sinco_19",
    "s11_unit" = "sinco_11"
  )
```

Se crean los siguientes código

Tabla población total

```{r}
# source importación, tablas

# población total (INEGI, 2023:21)
pob_total <- sdem |> 
  filter(
    r_def == "0",
    # es igual a (c_res == "1" | c_res == "3")
    c_res != "2"
  )
```

Tabla población desocupada

```{r}
# source importación, tablas

# Población desocupada (INEGI,2023: 25)
desocupada <- pob_15ymas %>% 
  filter(clase2 == 2)
```

Tabla de PNEA

```{r}
# source importación, tablas

# PNEA (INEGI,2023: 26)
pnea <- pob_15ymas %>% 
  filter(clase1 == 2)
```

Incluso las tablas de SINCO pueden ir en archivos aparte ya que sólo aplica para el método objetivo

Variables

Excepto nivel educativo según CINE-11 ese va en un archivo aparte

Pasar carrera técnica 

```{r}
ocupada |> 
  mutate(
    # nivel escolar
    educacion = as.integer(cs_p13_1),
    # 99 pasa a NA para evitar 99 - edu_req
    educacion = if_else(educacion != 99, educacion, NA),
    # 5 pasa a 7 ambos son estudios profesionales
    educacion = if_else(educacion == 5, 7, educacion),
    # cambian los valores de cs_p15 para que coincidan con cs_p13_1
    edu_previa = case_when(
      # primaria
      cs_p15 == "1" ~ 2,
      # secundaria
      cs_p15 == "2" ~ 3,
      # preparatoria
      cs_p15 == "3" ~ 4,
      TRUE ~ NA
    ),
    # carrera técnica
    educacion = if_else(educacion == 6 & edu_previa == 3, 4, educacion)
  ) |> 
  select(cs_p13_1, cs_p15, educacion, edu_previa) |> 
  filter(cs_p13_1 == 6)
```

Está correcto

```{r}
ocupada <- ocupada |> 
  mutate(
    # años de escolaridad (INEGI, 2024: 25)
    anios_estudios = as.integer(anios_esc),
    # 99 indica no especificado, se convierte a NA
    anios_estudios = if_else(anios_estudios != 99, anios_estudios, NA),
    # nivel escolar
    educacion = as.integer(cs_p13_1),
    # 99 pasa a NA para evitar 99 - edu_req
    educacion = if_else(educacion != 99, educacion, NA),
    # 5 pasa a 7 ambos son estudios profesionales
    educacion = if_else(educacion == 5, 7, educacion),
    # cambian los valores de cs_p15 para que coincidan con cs_p13_1
    edu_previa = case_when(
      # primaria
      cs_p15 == "1" ~ 2,
      # secundaria
      cs_p15 == "2" ~ 3,
      # preparatoria
      cs_p15 == "3" ~ 4,
      TRUE ~ NA
    ),
    # si reporta estudios previos de secundaria en carrera técnica
    # se le asigna estudios de preparatoria (LGE, Art 47; LGES, Art 3)
    educacion = if_else(educacion == 6 & edu_previa == 3, 4, educacion)
  )
```

Y el código de nivel educativo CINE-11

```{r}
# nivel de estudios en términos de CINE-11 (UNESCO, 2013: 22) 
ocupada <- ocupada |> 
  mutate(
    educacion = case_when(
      # si no concluyó sus estudios y reporta educación previa
      # se le asigna el nivel reportado en cs_p15 
      cs_p16 == "2" & !is.na(edu_previa) ~ edu_previa,
      # si no concluyó sus estudios y no reporta educación previa
      # doctorado baja a maestría
      cs_p16 == "2" & is.na(edu_previa) & educacion == 9 ~ 8,
      # maestría baja a licenciatura
      cs_p16 == "2" & is.na(edu_previa) & educacion == 8 ~ 7,
      # licenciatura baja a preparatoria
      cs_p16 == "2" & is.na(edu_previa) & educacion == 7 ~ 4,
      # carrera técnica baja a preparatoria
      cs_p16 == "2" & is.na(edu_previa) & educacion == 6 ~ 4,
      # normal baja a preparatoria
      cs_p16 == "2" & is.na(edu_previa) & educacion == 5 ~ 4,
      # preparatoria baja a secundaria
      cs_p16 == "2" & is.na(edu_previa) & educacion == 4 ~ 3,
      # secundaria baja a primaria 
      cs_p16 == "2" & is.na(edu_previa) & educacion == 3 ~ 2,
      # primaria baja a preescolar
      cs_p16 == "2" & is.na(edu_previa) & educacion == 2 ~ 1,
      # preescolar baja a ninguna
      cs_p16 == "2" & is.na(edu_previa) & educacion == 1 ~ 0,
      # si concluyó se le asigna el nivel educativo reportado
      TRUE ~ educacion
    )
  )
```

También se pueden incluir el resto de variables

```{r}
## Variables ------------------------------------------------------------------

ocupada <- ocupada |> 
  mutate(
    # nivel escolar
    educacion = as.integer(cs_p13_1),
    # 99 pasa a NA para evitar 99 - edu_req
    educacion = if_else(educacion != 99, educacion, NA),
    # 5 pasa a 7 ambos son estudios profesionales
    educacion = if_else(educacion == 5, 7, educacion),
    # cambian los valores de cs_p15 para que coincidan con cs_p13_1
    edu_previa = case_when(
      # primaria
      cs_p15 == "1" ~ 2,
      # secundaria
      cs_p15 == "2" ~ 3,
      # preparatoria
      cs_p15 == "3" ~ 4,
      TRUE ~ NA
    ),
    # si reporta estudios previos de secundaria en carrera técnica
    # se le asigna estudios de preparatoria (LGE, Art 47; LGES, Art 3)
    educacion = if_else(educacion == 6 & edu_previa == 3, 4, educacion)
  )

# grupos de edad
ocupada <- ocupada |> 
  mutate(
    # 98 y 99 indican edad no especificada
    # se convierten a NA para evitar errores de cálculo en exper
    edad = if_else(edad == 98 | edad == 99, NA, edad),
    # para crear grupo de jóvenes 25-34 años OECD(2019: 135) 
    # y comparar incidencia por grupos de edad
    edad_7g = case_when(
      between(edad, 15, 24) ~ 1,
      between(edad, 25, 34) ~ 2,
      between(edad, 35, 44) ~ 3,
      between(edad, 45, 54) ~ 4,
      between(edad, 55, 64) ~ 5,
      between(edad, 65, 97) ~ 6,
      # valor 7 indica no especificado
      TRUE ~ 7
    )
  )

# campos de formación académica a 1 dígito de CMPE (INEGI, 2016: 13)
ocupada <- ocupada %>% 
  mutate(
    campo_amplio = if_else(str_length(cs_p14_c) == 5, str_c("0", cs_p14_c), cs_p14_c)
  ) %>% 
  separate(
    campo_amplio,
    # campo amplio a 1 dígito de CMPE
    into = c("campo_amplio", "res"),
    sep = 2
  ) %>% 
  select(-res)

# ocupaciones a 1 dígito de SINCO (INEGI, 2019: 22)
ocupada <- ocupada %>% 
  mutate(division = p3) %>% 
  separate(
    division, 
    into = c("division", "res"),
    sep = 1
  ) %>% 
  select(-res) |> 
  mutate(
    # ocupación 9999 pertenece a ocupaciones no especificadas (INEGI, 2020: 356)
    # se crea una división que contiene casos no especificados
    division = if_else(p3 == "9999", "10", division)
  )

# agrupar estados por regiones (CESOP, 2022: 13)
ocupada <- ocupada %>% 
  mutate(
    regiones = case_when(
      # centro
      ent == 11 | ent == 22 | ent == 13 | ent == 15 | ent == 9 | 
        ent == 17 | ent == 29 | ent == 21 ~ "1",
      # centro-norte
      ent == 14 | ent == 1 | ent == 6 | ent == 16 | ent == 24 ~ "2",
      # norte
      ent == 2 | ent == 26 | ent == 8 | ent == 5 | ent == 19 | 
        ent == 28 ~ "3",
      # norte-occidente
      ent == 3 | ent == 25 | ent == 18 | ent == 10 | ent == 32 ~ "4",
      # sur
      ent == 12 | ent == 20 | ent == 7 | ent == 30 | ent == 27 | 
        ent == 4 | ent == 31 | ent == 23 ~ "5",
      TRUE ~ NA
    )
  )

## Limpieza ====================================================================

ocupada <- ocupada %>% 
  mutate(
    # grupos de edad
    edad_7g = factor(edad_7g),
    # años de escolaridad (INEGI, 2024: 25)
    anios_estudios = as.integer(anios_esc),
    # 99 indica no especificado, se convierte a NA
    anios_estudios = if_else(anios_estudios != 99, anios_estudios, NA),
    # ponderador trimestral
    fac_tri = as.double(fac_tri),
    # ingreso mensual
    ingreso_mensual = as.double(ingocup),
    # 0 pasa a NA ya que 0 en ingocup es igual a NA en p6b2
    ingreso_mensual = if_else(ingreso_mensual != 0, ingreso_mensual, NA),
    # resto de variables explicativas
    # horas trabajadas
    # 999 indica no especificado, se convierte a NA (INEGI, 2024:81)
    horas_lab = if_else(p5b_thrs != 999, p5b_thrs, NA),
    horas_lab = as.double(horas_lab),
    # experiencia laboral potencial
    # Zamudio e Islas(1999) y Mincer(1974)
    exper = edad - anios_estudios - 6,
    mujer = if_else(sex == 2, 1, 0),
    casada = if_else(e_con == 5, 1, 0),
    # situación de hogar (INEGI, 2020:37)
    jefe_hogar = if_else(par_c == 101, 1, 0),
    division = factor(division),
    campo_amplio = factor(campo_amplio),
    # posición en la ocupacion (INEGI, 2024: 19)
    pos_ocu = factor(pos_ocu),
    # sector económico agregado (INEGI, 2024: 20)
    sector_eco = factor(rama_est1),
    # tamaño de unidad económica (INEGI, 2024: 21)
    tamanio = case_when(
      # valores 2 y 3 pertenecen a micronegocios
      ambito2 == 2 | ambito2 == 3 ~ "1",
      # valores 0 y 8 indican no especificado
      ambito2 == 0 | ambito2 == 8 ~ "8",
      TRUE ~ ambito2
    ),
    tamanio = factor(tamanio),
    # empleo informal (INEGI, 2024: 26)
    informal = if_else(emp_ppal == 1, "1", "0"),
    # nivel educativo
    educacion = factor(educacion),
    # regiones
    regiones = factor(regiones),
    # duración de la jornada laboral (INEGI, 2024: 21)
    jornada = factor(dur_est),
    # tipo de unidad económica (INEGI, 2024: 21)
    unidad_eco = if_else(tue2 == 0, "8", tue2),
    unidad_eco = factor(unidad_eco)
  )
```

Ahora sí se incluye código para tabla jóvenes

```{r}
# tabla jóvenes

# ocupada <- ocupada |> 
#   filter(
#     edad_7g == "2" &
#       (educacion == "6" | educacion == "7" | 
#          educacion == "8" | educacion == "9")
#   )
```


Sigue el código para el método

Objetivo

```{r}
## Método objetivo ------------------------------------------------------------

# se añade skill level en grupo unitario de CIUO-08 (ILO, 2023: 46)
ciuo08 <- ciuo08 |> 
  mutate(
    skill_level = case_when(
      # skill level 4
      sub_major == "11" | sub_major == "12" |
        sub_major == "13" | major == "2" |
        sub_major == "01" ~ "4",
      # skill level 3
      sub_major == "14" | major == "3" ~ "3",
      # skill level 2
      major == "4" | major == "5" |
        major == "6" | major == "7" |
        major == "8" | sub_major == "02" ~ "2",
      # skill level 1
      major == "9" | sub_major == "03" ~ "1",
      TRUE ~ NA,
    )
  ) |> 
  # seleccionamos unit y skill_level
  select(unit, skill_level) |> 
  # se renombran variables
  rename("c08_unit" = "unit")

# se une tabla comparativa entre SINCO-11 con CIUO-08 
# con ciuo08 que tiene skill level (INEGI, 2012)
sinco11_ciuo08 <- sinco11_ciuo08 |> 
  left_join(ciuo08, by = "c08_unit")

# se crea tabla sinco11 con valores únicos en grupo unitario
sinco11 <- sinco11_ciuo08 |> 
  distinct(s11_unit, skill_level) |> 
  # para evitar errores al pivotar
  mutate(id = row_number()) |> 
  pivot_wider(
    id_cols = s11_unit,
    names_from = skill_level,
    values_from = skill_level,
    names_sort = TRUE
  ) |> 
  select(-`NA`)

# se une tabla de equivalencia entre SINCO v11 y v19 
# con sinco11 (INEGI, 2020: 359-394)
sinco19_11 <- sinco19_11 |> 
  left_join(sinco11, by = "s11_unit")

# se crea tabla sinco19 para tener más de un skill level en
# una misma ocupación
sinco19 <- sinco19_11 |> 
  pivot_longer(
    `1`:`4`,
    values_to = "skill_level"
  ) |> 
  select(-(s11_unit:name))

# se pivotea a lo ancho para tener valores únicos de grupo unitario
sinco19 <- sinco19 |> 
  distinct(s19_unit, skill_level) |> 
  # para evitar errores al pivotar
  mutate(dummy = "1") |> 
  pivot_wider(
    id_cols = s19_unit,
    names_from = skill_level,
    names_prefix = "skill_",
    names_sort = TRUE,
    values_from = dummy
  ) |> 
  select(-skill_NA)

# se añade educación mínima y máxima por ocupación
sinco19 <- sinco19 |> 
  mutate(
    objetivo_min = case_when(
      !is.na(skill_1) ~ 1,
      is.na(skill_1) & !is.na(skill_2) ~ 3,
      is.na(skill_1) & is.na(skill_2) & !is.na(skill_3) ~ 6,
      is.na(skill_1) & is.na(skill_2) & is.na(skill_3) & !is.na(skill_4) ~ 7,
      TRUE ~ NA
    ),
    objetivo_max = case_when(
      !is.na(skill_4) ~ 9,
      is.na(skill_4) & !is.na(skill_3) ~ 6,
      is.na(skill_4) & is.na(skill_3) & !is.na(skill_2) ~ 4,
      is.na(skill_4) & is.na(skill_3) & is.na(skill_2) & !is.na(skill_1) ~ 2,
      TRUE ~ NA
    )
  ) |> 
  select(-contains("skill"))
```

Otro código para criterio

```{r}
# Criterio para calcular incidencia ===========================================

## Objetivo -------------------------------------------------------------------
ocupada <- ocupada %>% 
  left_join(sinco19, by = c("p3" = "s19_unit")) %>%  
  mutate(
    educacion = as.integer(educacion),
    objetivo_min = as.integer(objetivo_min),
    objetivo_max = as.integer(objetivo_max),
    edu_mismatch_obj = case_when(
      # required
      between(educacion, objetivo_min, objetivo_max) ~ 0,
      # over
      educacion > objetivo_max ~ 1,
      # under
      educacion < objetivo_min ~ 2,
      TRUE ~ NA
    ),
    # variables binarias
    over_obj = if_else(educacion > objetivo_max, 1, 0),
    required_obj = if_else(between(educacion, objetivo_min, objetivo_max), 1, 0),
    under_obj = if_else(educacion < objetivo_min, 1, 0)
    # variables de años de sobre o infra
    # objetivo: no se puede obtener ya que la educación requerida está en intervalos
  )
```


Se valida incidencia

```{r}
ocupada |> 
  group_by(edu_mismatch_obj) |> 
  summarise(
    n = n(),
    tot = sum(fac_tri)
  ) |> 
  mutate(prop = tot / sum(tot))
```

¿Hablamos de jóvenes?

```{r}
ocupada |> 
  count(edad_7g)
```

En teoría, sí.

Ah canijos! De C:/Users/Ramon GC/Documents/UNAM_Economia/Tesis/Temas/sobrecalificacion/Redaccion/3_resultados/3-resultados_version2.docx

La incidencia pasó de 25.4% a 46.3%

No me estoy refiriendo solamente a jóvenes?

```{r}
nrow(ocupada)
```

Al parecer no

```{r}
ocupada |> 
  summarise(tot = sum(fac_tri))
```


El caso de jóvenes?

```{r}
ocupada |> 
  filter(edad_7g == "2" & between(educacion, 6, 9)) |> 
  group_by(edu_mismatch_obj) |> 
  summarise(
    n = n(),
    tot = sum(fac_tri)
  ) |> 
  mutate(prop = tot / sum(tot))
```

EN el caso de jóvenes pasó de 46% a 56%!!!

CHECAR