---
date: today
---

Se continua con lo mostrado en C:/Prog/tesis/bitacora/24_cap2_metodologia_v3_con_enoe_3T2025.qmd, pero con datos del 2do trimestre de 2025 ya que existen cuestiones de nombres de variables en los datos del 3T2025.

1) Paqueterías requeridas

```{r}
#| label: setup
#| warning: false
#| message: false

# Librerías requeridas ========================================================

# manejo de datos
library(tidyverse)
# importación de Excel
library(readxl)
# paleta de colores
library(RColorBrewer)
# trabajar encuesta compleja dentro de tidyverse 
library(srvyr)
# regresión a encuesta compleja
library(survey)
# convertir a porcentaje dentro de mutate
library(scales) 
library(gt)
# mapas geográficos
library(sf)
library(rnaturalearth)
library(rnaturalearthdata)
library(rnaturalearthhires)
```


2) Fuente de datos

```{r}
# Fuente de datos =============================================================

# PIB vs egresados (INEGI; ANUIES)
pib_vs_egres <- read_csv(
  "datos/PIBvsEgresados.csv",
  col_types = cols(.default = col_double())
)



# 3. sociodemográfica
sdem <- read_csv(
  "datos/ENOE_SDEMT225.csv",
  col_types = cols(.default = col_character())
)

# 4. ocupación y empleo I
coe1 <- read_csv(
  "datos/ENOE_COE1T225.csv",
  col_types = cols(.default = col_character())
)

# 5. ocupación y empleo II
coe2 <- read_csv(
  "datos/ENOE_COE2T225.csv",
  col_types = cols(.default = col_character())
)

# tabla comparativa entre SINCO-11 y CIUO-08 (INEGI, 2012)
sinco11_ciuo08 <- read_csv(
  "datos/sinco11_a_ciuo08.csv",
  col_types = cols(.default = col_character()),
  na = "NA"
)

# tabla equivalencia entre v11 y v19 de SINCO (INEGI, 2020: 359-394)
sinco19_11 <- read_csv(
  "datos/sinco19_a_sinco11.csv",
  col_types = cols(.default = col_character()),
  na = "NA"
)

# CIUO-08 (ILO, s/f)
ciuo08 <- read_xlsx(
  "datos/ISCO.xlsx",
  sheet = 2,
  col_types = "text"
)
```

3) Construcción

1. Tablas
2. Variables

```{r}
# Construcción ================================================================

## Tablas ---------------------------------------------------------------------

# población de 12 y más para unir sdem y coe INEGI(2023:9)
pob_12ymas <- sdem |> 
  mutate(edad = as.integer(eda)) |> 
  filter(
    r_def == "0",
    c_res != "2",
    between(edad, 12, 98)
  )

# población total INEGI(2023:21)
pob_total <- sdem |> 
  filter(
    r_def == "0",
    # es igual a (c_res == "1" | c_res == "3")
    c_res != "2"
  )

# unión de sdem y coe INEGI(2023:9)
completo <- pob_12ymas |>
  full_join(coe1, by = c("tipo", "mes_cal", "cd_a", "ent", "con", "v_sel", "n_hog", "h_mud", "n_ren")) |>
  full_join(coe2, by = c("tipo", "mes_cal", "cd_a", "ent", "con", "v_sel", "n_hog", "h_mud", "n_ren"))

# población de 15 años y más INEGI(2023:21)
# para seleccionar población ocupada INEGI(2023:21)
pob_15ymas <- completo |> 
  filter(
    r_def.x == "0",
    c_res != "2",
    between(edad, 15, 98)
  )

# población ocupada INEGI(2023: 21)
ocupada <- pob_15ymas |> 
  filter(clase2 == 1)

# se limpia tabla comparativa de CIUO-08 con SINCO-11
sinco11_ciuo08 <- sinco11_ciuo08 |>
  select(sinco11, ciuo08) |>
  # nos quedamos con grupo unitario
  filter(str_length(sinco11) == 4) |>
  # se renombran variables para unión
  rename(
    "s11_unit" = "sinco11",
    "c08_unit" = "ciuo08"
  )

# se limpia tabla de equivalencia entre v11 y v19 de SINCO
sinco19_11 <- sinco19_11 |>
  select(sinco_19, sinco_11) |>
  # nos quedamos con grupo unitario
  filter(str_length(sinco_19) == 4) |>
  # se renombran variables para unión
  rename(
    "s19_unit" = "sinco_19",
    "s11_unit" = "sinco_11"
  )
```

Ahora se realiza construcción de variables

```{r}
## Variables ------------------------------------------------------------------

# grupos de edad 
ocupada <- ocupada %>%
  mutate(
    # para crear grupo de jóvenes 25-34 años OECD(2019: 135) 
    # y comparar incidencia por grupos de edad
    edad_7g = case_when(
      between(edad, 0, 14) ~ "1",
      between(edad, 15, 24) ~ "2",
      between(edad, 25, 34) ~ "3",
      between(edad, 35, 44) ~ "4",
      between(edad, 45, 54) ~ "5",
      between(edad, 55, 64) ~ "6",
      between(edad, 65, 97) ~ "7",
      # edad no especificada mayores a 12 INEGI(2024:16)
      edad == "98" ~ "98",
      # edad no especificada menores a 12 INEGI(2024:16)
      edad == "99" ~ "99",
      TRUE ~ NA
    )
  )

# campos de formación académica a 1 dígito de CMPE (INEGI, 2016: 13)
ocupada <- ocupada %>% 
  mutate(
    campo_amplio = if_else(str_length(cs_p14_c) == 5, str_c("0", cs_p14_c), cs_p14_c)
  ) %>% 
  separate(
    campo_amplio,
    # campo amplio a 1 dígito de CMPE
    into = c("campo_amplio", "res"),
    sep = 2
  ) %>% 
  select(-res)

# ocupaciones a 1 dígito de SINCO (INEGI, 2019: 22)
ocupada <- ocupada %>% 
  mutate(division = p3) %>% 
  separate(
    division, 
    into = c("division", "res"),
    sep = 1
  ) %>% 
  select(-res)

# nivel de estudios en términos de CINE-11 (UNESCO, 2013: 22) 
ocupada <- ocupada |> 
  mutate(
    # nivel escolar
    educacion = as.integer(cs_p13_1),
    # 99 pasa a NA para evitar 99 - edu_req
    educacion = if_else(educacion != 99, educacion, NA),
    # cambian los valores de cs_p15 para que coincidan con cs_p13_1
    edu_previa = case_when(
      # primaria
      cs_p15 == "1" ~ 2,
      # secundaria
      cs_p15 == "2" ~ 3,
      # preparatoria
      cs_p15 == "3" ~ 4,
      TRUE ~ NA
    ),
    educacion = case_when(
      # si no concluyó sus estudios y reporta educación previa
      # se le asigna el nivel reportado en cs_p15 
      cs_p16 == "2" & !is.na(edu_previa) ~ edu_previa,
      # si no concluyó sus estudios y no reporta educación previa
      # doctorado baja a maestría
      cs_p16 == "2" & is.na(edu_previa) & educacion == 9 ~ 8,
      # maestría baja a licenciatura
      cs_p16 == "2" & is.na(edu_previa) & educacion == 8 ~ 7,
      # licenciatura baja a preparatoria
      cs_p16 == "2" & is.na(edu_previa) & educacion == 7 ~ 4,
      # carrera técnica baja a preparatoria
      cs_p16 == "2" & is.na(edu_previa) & educacion == 6 ~ 4,
      # normal baja a preparatoria
      cs_p16 == "2" & is.na(edu_previa) & educacion == 5 ~ 4,
      # preparatoria baja a secundaria
      cs_p16 == "2" & is.na(edu_previa) & educacion == 4 ~ 3,
      # secundaria baja a primaria 
      cs_p16 == "2" & is.na(edu_previa) & educacion == 3 ~ 2,
      # primaria baja a preescolar
      cs_p16 == "2" & is.na(edu_previa) & educacion == 2 ~ 1,
      # preescolar baja a ninguna
      cs_p16 == "2" & is.na(edu_previa) & educacion == 1 ~ 0,
      # si concluyó se le asigna el nivel educativo reportado
      TRUE ~ educacion
    ),
    # 5 pasa a 7 para método objetivo a 4 dígitos
    educacion = if_else(educacion == 5, 7, educacion)
  ) 

# agrupar estados por regiones (CESOP, 2022: 13)
ocupada <- ocupada %>% 
  mutate(
    regiones = case_when(
      # centro
      ent == 11 | ent == 22 | ent == 13 | ent == 15 | ent == 9 | 
        ent == 17 | ent == 29 | ent == 21 ~ "1",
      # centro-norte
      ent == 14 | ent == 1 | ent == 6 | ent == 16 | ent == 24 ~ "2",
      # norte
      ent == 2 | ent == 26 | ent == 8 | ent == 5 | ent == 19 | 
        ent == 28 ~ "3",
      # norte-occidente
      ent == 3 | ent == 25 | ent == 18 | ent == 10 | ent == 32 ~ "4",
      # sur
      ent == 12 | ent == 20 | ent == 7 | ent == 30 | ent == 27 | 
        ent == 4 | ent == 31 | ent == 23 ~ "5",
      TRUE ~ NA
    )
  )
```

Además, se realiza la construcción en las variables explicativas del modelo a utilizar

```{r}
## Limpieza ====================================================================

ocupada <- ocupada %>% 
  mutate(
    # años de escolaridad (INEGI, 2024: 25)
    anios_estudios = as.integer(anios_esc),
    # 99 indica no especificado, se convierte a NA
    anios_estudios = if_else(anios_estudios != 99, anios_estudios, NA),
    # ponderador trimestral
    fac_tri = as.double(fac_tri),
    # ingreso mensual
    ingreso_mensual = as.double(ingocup),
    # 0 pasa a NA ya que 0 en ingocup es igual a NA en p6b2
    ingreso_mensual = if_else(ingreso_mensual != 0, ingreso_mensual, NA),
    # resto de variables explicativas
    # horas trabajadas
    # 999 indica no especificado, se convierte a NA (INEGI, 2024:81)
    horas_lab = if_else(p5b_thrs != 999, p5b_thrs, NA),
    horas_lab = as.double(horas_lab),
    # experiencia laboral potencial
    # Zamudio e Islas(1999) y Mincer(1974)
    exper = edad - anios_estudios - 6,
    # si no se especifico la edad 98, exper se convierte a NA
    exper = if_else(edad != 98, exper, NA),
    mujer = if_else(sex == 2, 1, 0),
    casada = if_else(e_con == 5, 1, 0),
    # situación de hogar (INEGI, 2020:37)
    jefe_hogar = if_else(par_c == 101, 1, 0),
    division = factor(division),
    campo_amplio = factor(campo_amplio),
    # posición en la ocupacion (INEGI, 2024: 19)
    pos_ocu = factor(pos_ocu),
    # sector económico agregado (INEGI, 2024: 20)
    sector_eco = factor(rama_est1),
    # tamaño de unidad económica (INEGI, 2024: 21)
    tamanio = case_when(
      # valores 2 y 3 pertenecen a micronegocios
      ambito2 == 2 | ambito2 == 3 ~ "1",
      # valores 0 y 8 indican no especificado
      ambito2 == 0 | ambito2 == 8 ~ "8",
      TRUE ~ ambito2
    ),
    tamanio = factor(tamanio),
    # empleo informal (INEGI, 2024: 26)
    informal = if_else(emp_ppal == 1, "1", "0"),
    # nivel educativo
    educacion = factor(educacion),
    # regiones
    regiones = factor(regiones),
    # duración de la jornada laboral (INEGI, 2024: 21)
    jornada = factor(dur_est),
    # tipo de unidad económica (INEGI, 2024: 21)
    unidad_eco = if_else(tue2 == 0, "8", tue2),
    unidad_eco = factor(unidad_eco)
  )
```

Se tienen dudas con:

`horas_lab` ya que 999 indica no especificado
exper cuando edad = 98, esto es, no especificado
educacion = 99, no especificada
anios_estudios = 99 no especificado

Primero se valida edad

```{r}
ocupada |> 
  distinct(edad) |> 
  arrange(desc(edad))
```

El valor 98 indica edad no especificada en 12 años y más por lo que debe convertirse a NA ¿Cuánto representa?

```{r}
ocupada |> 
  group_by(edad) |> 
  summarise(
    n = n(),
    tot = sum(fac_tri)
  ) |> 
  mutate(prop = tot / sum(tot)) |> 
  arrange(desc(edad))
```

Representa menos del 1%, entonces si se pueden convertir a NA


```{r}
ocupada |> 
  mutate(edad = if_else(edad != 98 | edad != 99, edad, NA)) |> 
  distinct(edad) |> 
  arrange(desc(edad))
```

Sigue apareciendo el valor 98 ¿por qué? porque está el operador o, por ejemplo el individuo tiene 98 años entonces no se cumple la primera condición `edad != 98`, después se compara con la segunda condición `edad != 99`, pero aquí sí se cumple, es decir, ¿el individuo tiene una edad distinta de 98`? Sí, por lo tanto se asigna el valor `edad`, ya que recordemos en el operador O, es verdadero si cumple alguna de las condiciones.

¿Cómo se corrige? Cambiando la condición

```{r}
ocupada |> 
  mutate(edad = if_else(edad == 98 | edad == 99, NA, edad)) |> 
  distinct(edad) |> 
  arrange(desc(edad))
```

Ahora ya no aparece, está correcta la ejecución

```{r}
ocupada <- ocupada |> 
  mutate(edad = if_else(edad == 98 | edad == 99, NA, edad))
```


se validan las demás condiciones

En grupos de edad ya no es necesario la última condición. También se elimina el grupo 1 ya que no está presente en la tabla 

```{r}
ocupada |> 
  mutate(
    # para crear grupo de jóvenes 25-34 años OECD(2019: 135) 
    # y comparar incidencia por grupos de edad
    edad_7g = case_when(
      between(edad, 15, 24) ~ 1,
      between(edad, 25, 34) ~ 2,
      between(edad, 35, 44) ~ 3,
      between(edad, 45, 54) ~ 4,
      between(edad, 55, 64) ~ 5,
      between(edad, 65, 97) ~ 6,
      # valor 7 indica no especificado
      TRUE ~ 7
    )
  ) |> 
  distinct(edad_7g) |> 
  arrange(edad_7g)
```

Está correcto

```{r}
ocupada <- ocupada |> 
  mutate(
    # para crear grupo de jóvenes 25-34 años OECD(2019: 135) 
    # y comparar incidencia por grupos de edad
    edad_7g = case_when(
      between(edad, 15, 24) ~ 1,
      between(edad, 25, 34) ~ 2,
      between(edad, 35, 44) ~ 3,
      between(edad, 45, 54) ~ 4,
      between(edad, 55, 64) ~ 5,
      between(edad, 65, 97) ~ 6,
      # valor 7 indica no especificado
      TRUE ~ 7
    )
  )
```

Campo amplio

```{r}
ocupada |> 
  distinct(campo_amplio)
```

Sí, `99` y NA indican valores distintos. Se puede comprobar cuando se desmenuza por nivel educativo

```{r}
ocupada |> 
  count(cs_p13_1, cs_p14_c) |> 
  filter(is.na(cs_p14_c) | cs_p14_c == "999999")
```

El valor NA aparece en niveles educativos que no sean de tipo superior `(cs_p13_1 >= 1 & cs_p13_1 <= 4)` o que no especificaron el nivel educativo `cs_p13_1 == 99`, por lo que debe dejarse el valor 99 en campo_amplio

```{r}
# campos de formación académica a 1 dígito de CMPE (INEGI, 2016: 13)
ocupada %>% 
  mutate(
    campo_amplio = if_else(str_length(cs_p14_c) == 5, str_c("0", cs_p14_c), cs_p14_c)
  ) %>% 
  separate(
    campo_amplio,
    # campo amplio a 1 dígito de CMPE
    into = c("campo_amplio", "res"),
    sep = 2
  ) %>% 
  select(-res) |> 
  distinct(campo_amplio) |> 
  arrange(desc(campo_amplio))
```

Sí es correcto

```{r}
# campos de formación académica a 1 dígito de CMPE (INEGI, 2016: 13)
ocupada <- ocupada %>% 
  mutate(
    campo_amplio = if_else(str_length(cs_p14_c) == 5, str_c("0", cs_p14_c), cs_p14_c)
  ) %>% 
  separate(
    campo_amplio,
    # campo amplio a 1 dígito de CMPE
    into = c("campo_amplio", "res"),
    sep = 2
  ) %>% 
  select(-res)
```

Creo que en división no hay ningún tema de valores no especificados, todos los registros tienen alguna ocupación registrada

```{r}
ocupada |> 
  distinct(p3) |> 
  arrange(desc(p3))
```

O bien

```{r}
ocupada |> 
  filter(is.na(p3))
```

Al validar (INEGI, 2020) p. 356, indica que el valor `99` indica ocupaciones no especificadas:

En este grupo unitario se clasifican aquellas ocupaciones que no pudieron ordenarse en alguna de las divisiones que componen esta clasificación, por no haber sido previstas o no contar con los elementos de información suficientes. Por lo anterior, constituye una clave especial. p. 356

Por lo que debe no considerarse en alguna división en específico ¿cómo solucionarlo? con p3 y `division`

```{r}
ocupada |> 
  distinct(division)
```

Entonces, 

```{r}
ocupada |> 
  mutate(
    division = if_else(p3 == "9999", "10", division)
  ) |> 
  distinct(division)
```

Listo! Primero se crea la variable división y después se pone ese criterio

```{r}
# ocupaciones a 1 dígito de SINCO (INEGI, 2019: 22)
ocupada %>% 
  mutate(division = p3) %>% 
  separate(
    division, 
    into = c("division", "res"),
    sep = 1
  ) %>% 
  select(-res) |> 
  mutate(
    division = if_else(p3 == "9999", "10", division)
  ) |> 
  distinct(division)
```

Exacto!

```{r}
# ocupaciones a 1 dígito de SINCO (INEGI, 2019: 22)
ocupada <- ocupada %>% 
  mutate(division = p3) %>% 
  separate(
    division, 
    into = c("division", "res"),
    sep = 1
  ) %>% 
  select(-res) |> 
  mutate(
    # ocupación 9999 pertenece a ocupaciones no especificadas (INEGI, 2020: 356)
    # se crea una división que contiene casos no especificados
    division = if_else(p3 == "9999", "10", division)
  )
```

Nivel de estudios

```{r}
ocupada |> 
  distinct(cs_p13_1) |> 
  arrange(desc(cs_p13_1))
```

De momento, considero que los casos convertidos a NA de las siguientes variables

`horas_lab` ya que 999 indica no especificado 
exper cuando edad = 98, esto es, no especificado
educacion = 99, no especificada
anios_estudios = 99 no especificado
edad = 98 no especificado

Están correctamente implementadas ya que son variables continuas

Al igual que `educacion` cuando `cs_p13_1 == 99` ya que si `educacion = 99` será mayor a `objetivo_max` es decir se le asignará el estado sobrecalificado cuando no puede especificarse debido a que no está especificado el nivel educativo del individuo.

Entonces en esos casos es correcto pasar a NA.

Se hace en un nuevo documento




