Fecha: 15 de abril de 2026

Estoy realizando la versión final del capítulo 2 Metodología, versión 3. A partir de las dudas planteadas en `C:/Prog/tesis/bitacora/24_valores_NA.qmd`, y en 
`C:\Obsidian\Aprende escribiendo\Considerar valores NA de variables de ocupación.md`, también véase `C:\Obsidian\Proyectos\Tesis\Revisión de 2 Metodología V3.md`

Se decide lo siguiente

* Modificar la estructura del código completo
* Considerar valores NA
* Trabajar con los datos del 3T 2025 de la ENOE

No se carga el código, sino que se realiza cada paso para validar su correcta ejecución 

Paquetes requeridos

```{r}
#| label: setup
#| warning: false
#| message: false

# Librerías requeridas ========================================================

# manejo de datos
library(tidyverse)
# importación de Excel
library(readxl)
# definir como encuesta de diseño complejo
library(srvyr)
# paleta de colores
library(RColorBrewer)
# regresión a encuesta compleja
library(survey)
# convertir a porcentaje dentro de mutate
library(scales) 
library(gt)
# mapas geográficos
library(sf)
library(rnaturalearth)
library(rnaturalearthdata)
library(rnaturalearthhires)
```

Importación

Ya se cargan datos del 3er trimestre. Los demás se mantienen igual

```{r}
# Fuente de datos =============================================================

# PIB vs egresados
pib_vs_egres <- read_csv(
  "datos/PIBvsEgresados.csv",
  col_types = cols(
    .default = col_double()
  )
)

# 3. sociodemográfica
sdem <- read_csv(
  "datos/ENOE_SDEMT325.csv",
  col_types = cols(.default = col_character())
)

# 4. ocupación y empleo I
coe1 <- read_csv(
  "datos/ENOE_COE1T325.csv",
  col_types = cols(.default = col_character())
)

# 5. ocupación y empleo II
coe2 <- read_csv(
  "datos/ENOE_COE2T325.csv",
  col_types = cols(.default = col_character())
)

# tabla comparativa entre SINCO-11 y CIUO-08 (INEGI, 2012)
sinco11_ciuo08 <- read_csv(
  "datos/sinco11_a_ciuo08.csv",
  col_types = cols(.default = col_character()),
  na = "NA"
)

# tabla equivalencia entre v11 y v19 de SINCO (INEGI, 2020: 359-394)
sinco19_11 <- read_csv(
  "datos/sinco19_a_sinco11.csv",
  col_types = cols(.default = col_character()),
  na = "NA"
)

# CIUO-08 (ILO, s/f)
ciuo08 <- read_xlsx(
  "datos/ISCO.xlsx",
  sheet = 2,
  col_types = "text"
)
```

Construcción

Aquí cambio el orden

ANTES

1. Variables
2. Tablas

AHORA

1. Tablas
2. Variables

Incluyo las tablas de `ciuo08_sinco11` y `sinco11_19`, NO `ciuo08` ya que utilizo los niveles de agrupación: grupo principal y subprincipal para asignar el nivel de competencia (skill level) 

```{r}
# # Construcción ================================================================
# 
# ## Tablas ---------------------------------------------------------------------
# 
# # población de 12 y más para unir sdem y coe INEGI(2023:9)
# pob_12ymas <- sdem %>% 
#   filter(
#     r_def == "0",
#     c_res != "2",
#     between(edad, 12, 98)
#   )
# 
# # unión de sdem y coe INEGI(2023:9)
# completo <- pob_12ymas %>%
#   full_join(coe1, by = c("tipo", "mes_cal", "cd_a", "ent", "con", "v_sel", "n_hog", "h_mud", "n_ren")) %>%
#   full_join(coe2, by = c("tipo", "mes_cal", "cd_a", "ent", "con", "v_sel", "n_hog", "h_mud", "n_ren"))
# 
# # población de 15 años y más para 
# # seleccionar población ocupada INEGI(2023:21)
# pob_15ymas <- completo %>% 
#   filter(
#     r_def.x == "0",
#     c_res != "2",
#     between(edad, 15, 98)
#   )
# 
# # población ocupada INEGI(2023: 21)
# ocupada <- pob_15ymas %>% 
#   filter(clase2 == 1)
# 
# # se limpia tabla comparativa de CIUO-08 con SINCO-11
# sinco11_ciuo08 <- sinco11_ciuo08 |>
#   select(sinco11, ciuo08) |> 
#   # nos quedamos con grupo unitario
#   filter(str_length(sinco11) == 4) |>
#   # se renombran variables para unión
#   rename(
#     "s11_unit" = "sinco11",
#     "c08_unit" = "ciuo08"
#   )
# 
# # se limpia tabla de equivalencia entre v11 y v19 de SINCO
# sinco19_11 <- sinco19_11 |> 
#   select(sinco_19, sinco_11) |> 
#   # nos quedamos con grupo unitario
#   filter(str_length(sinco_19) == 4) |>
#   # se renombran variables para unión
#   rename(
#     "s19_unit" = "sinco_19",
#     "s11_unit" = "sinco_11"
#   ) 
```

Me arroja problemas ya que no está la variable `edad`. Asimismo, en la sección de criterio utilizo la variable `educacion` que se debe construir previamente. Por lo tanto, debe estar antes de construir el método objetivo de OIT.

Se me ocurrió una idea

Pasar sección Limpieza dentro de construcción > variables

Primero, se corrige error

```{r}
# Construcción ================================================================

## Tablas ---------------------------------------------------------------------

# población de 12 y más para unir sdem y coe INEGI(2023:9)
pob_12ymas <- sdem %>% 
  mutate(eda = as.integer(eda)) |> 
  filter(
    r_def == "0",
    c_res != "2",
    between(eda, 12, 98)
  )

# unión de sdem y coe INEGI(2023:9)
# completo <- pob_12ymas %>%
#   full_join(coe1, by = c("tipo", "mes_cal", "cd_a", "ent", "con", "v_sel", "n_hog", "h_mud", "n_ren")) %>%
#   full_join(coe2, by = c("tipo", "mes_cal", "cd_a", "ent", "con", "v_sel", "n_hog", "h_mud", "n_ren"))
# 
# # población de 15 años y más para 
# # seleccionar población ocupada INEGI(2023:21)
# pob_15ymas <- completo %>% 
#   filter(
#     r_def.x == "0",
#     c_res != "2",
#     between(eda, 15, 98)
#   )
# 
# # población ocupada INEGI(2023: 21)
# ocupada <- pob_15ymas %>% 
#   filter(clase2 == 1)
# 
# # se limpia tabla comparativa de CIUO-08 con SINCO-11
# sinco11_ciuo08 <- sinco11_ciuo08 |>
#   select(sinco11, ciuo08) |> 
#   # nos quedamos con grupo unitario
#   filter(str_length(sinco11) == 4) |>
#   # se renombran variables para unión
#   rename(
#     "s11_unit" = "sinco11",
#     "c08_unit" = "ciuo08"
#   )
# 
# # se limpia tabla de equivalencia entre v11 y v19 de SINCO
# sinco19_11 <- sinco19_11 |> 
#   select(sinco_19, sinco_11) |> 
#   # nos quedamos con grupo unitario
#   filter(str_length(sinco_19) == 4) |>
#   # se renombran variables para unión
#   rename(
#     "s19_unit" = "sinco_19",
#     "s11_unit" = "sinco_11"
#   ) 
```

Me arroja el siguiente error

```
Error in `full_join()`:
! Join columns in `x` must be present in the data.
✖ Problem with `ent`.
Run `rlang::last_trace()` to see where the error occurred.
```

Indica que no exista variable `ent`, se valida

```{r}
colnames(pob_12ymas)
```

Aparece `n_ent`

Se valida el número de columnas

```{r}
ncol(pob_12ymas)
```

Son 115 cuando deben ser 114, véase C:/Users/Ramon GC/Documents/UNAM_Economia/Tesis/Temas/sobrecalificacion/Redaccion/2_metodologia/2-metodologia_version2.docx

Se vuelve a validar

```{r}
glimpse(pob_12ymas)
```

En efecto, ahora se llama `n_ent`

Se valida

```{r}
pob_12ymas |> 
  select(contains("ent"))
```

No había ninguna necesidad de cambiarle el nombre de `ent` como está especificado en (INEGI, 2024) a `n_ent`. Se validó los documentos de apoyo de la ENOE, está el documento de la estructura en https://www.inegi.org.mx/contenidos/programas/enoe/15ymas/doc/enoe_123_fd_c_bas_amp.pdf que es el mismo que tengo en zotero (INEGI, 2024) no presenta ninguna modificación. Mal ahí por el INEGI.

Bueno se realiza el cambio, pero antes se valida que indique la entidad federativa

```{r}
pob_12ymas |> 
  count(n_ent)
```

Solamente arrojan 5 valores, ¿habré aplicado incorrectamente el filtro en `pob12_ymas`?

Se valida con `sdem`

```{r}
colnames(sdem)
```
también aparece `n_ent`

```{r}
sdem |> 
  select(contains("ent"))
```

Aparecen también dos

Se hace un conteo de `n_ent`

```{r}
sdem |> 
  count(n_ent)
```

También 5 valores

Se busca en (INEGI, 2024)

Sí está `n_ent` indica el número de entrevista, se busca `cve_ent`. Ese no está, debe ser la que refiere la entidad federativa, se valuda

```{r}
sdem |> 
  distinct(cve_ent)
```

Sí, es esa

```{r}
pob_12ymas |> 
  distinct(cve_ent)
```

Y como se observa, hay más variable que tienen el prefijo `cve_`, se valida

```{r}
sdem |> 
  select(contains("cve"))
```

Son cinco valores, se valida

* cve_loc es loc
* cve_mun es mun
* cve_ageb es ageb
* cve_ent es ent
* cvegeo quien sabe, no aparece en (INEGI, 2024) tabla sdem

Esto me hace dudar: ¿descargue los datos correctamente?

Se vuelve a descargar, importar y validar cuestión

```{r}
sdem2 <- read_csv(
  "datos/enoet32025/ENOE_SDEMT325.csv",
  col_types = cols(.default = col_character())
)
```

Se valida

```{r}
sdem2 |> 
  select(contains("cve"))
```

Arroja la misma situación, ¿por qué? la única explicación es un error cometido por el inegi

Se validan el resto de variables, una por una, pero antes ocurre lo mismo en coe1 y coe2

```{r}
coe1 |> 
  select(contains("cve"))
```

```{r}
coe2 |> 
  select(contains("cve"))
```

Solamente con `cve_ent` `cve_mun` y `cvegeo`, que para mí es el código postal


Según (INEGI, 2024), `loc` está omitida, se valida

```{r}
sdem |> 
  distinct(cve_loc)
```

Sí, pero ¿mun?

```{r}
sdem |> 
  distinct(cve_mun)
```

Este sí aparece

```{r}
sdem |> 
  distinct(cvegeo)
```

Este sí aparece, pero tampoco en (INEGI, 2024) tabla vivienda aparece dicha variable

```{r}
sdem |> 
  filter(cvegeo == "04630")
```

No aparece info de santo domingo o de la ruiz jeje

Existen dos maneras de solucionar esto

* renombrando las variables para que coincida con (INEGI, 2024)
* modificando cada variable

Asimismo, se debe verificar el resto de variables

De momento, se pospone dicha actividad se realiza el código con datos de 2t 2025 de la enoe.

Sería interesante publicar esto en linkedin



