---
date: today
---

Este documento tiene como propósito servir de apoyo para la versión 3 del capítulo 2 Metodología

```{r}
#| label: setup
#| warning: false
#| message: false

source("scripts/25_importacion_v10.R")
source("scripts/25_construccion_tablas_v10.R")
source("scripts/25_funciones_v11.R")
```

Primero se valida modificación realizada en "C:/Prog/tesis/scripts/25_funciones_v11.R", donde la función `construir_educacion_cine11` se añade directamente a la función correspondiente al criterio `asignar_edu_mismatch`, por lo que se requieren tres funciones para calcular la incidencia general

1. `construir_variables(ocupada)`: tabla que contiene la población ocupada
2. `asignar_edu_mismatch(general, ciuo08)`: tabla donde están las variables construidas y la clasificación de OIT 
3. `calcular_incidencia(objetivo)`: tabla que tiene el método objetivo y criterio para asignar desajuste educativo individual 

Además se requieren los archivos especificados en el bloque de configuración

```{r}
general <- construir_variables(ocupada)
objetivo <- asignar_edu_mismatch(general, ciuo08)
incidencia_obj_gral <- calcular_incidencia(objetivo)

incidencia_obj_gral
```

Se valida con el documento anterior "C:/Prog/tesis/25_codigo_con_scripts_separados_v10.qmd", el resultado es idéntico

