---
date: today
---

Se validará la incidencia de la sobrecalificación con el código C:/Prog/tesis/scripts/24_codigo_completo_v9.R para validar si coinciden con las modificaciones realizadas en C:/Prog/tesis/25_cap2_v3_con_enoe_2T2025_3.qmd

```{r}
#| label: setup
#| message: false

source("scripts/24_codigo_completo_v9.R")
```


Incidencia

General

```{r}
ocupada |> 
  group_by(edu_mismatch_obj) |> 
  summarise(
    n = n(),
    tot = sum(fac_tri)
  ) |> 
  mutate(prop = tot / sum(tot))
```

Ay canijos!

En C:/Prog/tesis/25_cap2_v3_con_enoe_2T2025_3.qmd, la incidencia es del 46.3% y aquí del 21%!!!


```{r}
jovenes |> 
  group_by(edu_mismatch_obj) |> 
  summarise(
    n = n(),
    tot = sum(fac_tri)
  ) |> 
  mutate(prop = tot / sum(tot))
```

En el archivo anterior es de 56% y aquí de 51.3%!!!


Se valida código del archivo anterior

Al validar la incidencia con el código actual, observo que no consideré el caso de carrera técnica, véase

```
# nivel de estudios concluidos ILO(s.f.)
sdem <- sdem |> 
  mutate(
    # nivel escolar
    educacion = as.integer(cs_p13_1),
    # 99 pasa a NA para evitar 99 - edu_req
    educacion = if_else(educacion != 99, educacion, NA),
    # cambian los valores de cs_p15 para que coincidan con cs_p13_1
    edu_previa = case_when(
      # primaria
      cs_p15 == "1" ~ 2,
      # secundaria
      cs_p15 == "2" ~ 3,
      # preparatoria
      cs_p15 == "3" ~ 4,
      TRUE ~ NA
    ),
    educacion = case_when(
      # si no concluyó sus estudios y reporta educación previa
      # se le asigna el nivel reportado en cs_p15 
      cs_p16 == "2" & !is.na(edu_previa) ~ edu_previa,
      # si no concluyó sus estudios y no reporta educación previa
      # doctorado baja a maestría
      cs_p16 == "2" & is.na(edu_previa) & educacion == 9 ~ 8,
      # maestría baja a licenciatura
      cs_p16 == "2" & is.na(edu_previa) & educacion == 8 ~ 7,
      # licenciatura baja a preparatoria
      cs_p16 == "2" & is.na(edu_previa) & educacion == 7 ~ 4,
      # carrera técnica baja a preparatoria
      cs_p16 == "2" & is.na(edu_previa) & educacion == 6 ~ 4,
      # normal baja a preparatoria
      cs_p16 == "2" & is.na(edu_previa) & educacion == 5 ~ 4,
      # preparatoria baja a secundaria
      cs_p16 == "2" & is.na(edu_previa) & educacion == 4 ~ 3,
      # secundaria baja a primaria 
      cs_p16 == "2" & is.na(edu_previa) & educacion == 3 ~ 2,
      # primaria baja a preescolar
      cs_p16 == "2" & is.na(edu_previa) & educacion == 2 ~ 1,
      # preescolar baja a ninguna
      cs_p16 == "2" & is.na(edu_previa) & educacion == 1 ~ 0,
      # si concluyó se le asigna el nivel educativo reportado
      TRUE ~ educacion
    ),
    # 5 pasa a 7 para método objetivo a 4 dígitos
    educacion = if_else(educacion == 5, 7, educacion)
  ) 
```

Sólo considera el caso de nivel educativo según CINE-11

Se añade dicha cuestión en un documento nuevo


