---
date: today
---

Se validan los nuevos archivos creados:

* C:/Prog/tesis/scripts/26_importacion_v11.R
* C:/Prog/tesis/scripts/26_construccion_tablas_v12.R
* C:/Prog/tesis/scripts/26_construccion_variables_v1.R
* C:/Prog/tesis/scripts/26_metodologia_v1.R
* C:/Prog/tesis/scripts/26_cuadros_v1.R
* C:/Prog/tesis/scripts/26_figuras_v1.R

```{r}
#| label: setup
#| message: false
#| warning: false

source("scripts/26_importacion_v11.R")
source("scripts/26_construccion_tablas_v12.R")
source("scripts/26_construccion_variables_v1.R")
source("scripts/26_metodologia_v1.R")
source("scripts/26_cuadros_v1.R")
source("scripts/26_figuras_v1.R")
```

Primero se construye la tabla general

```{r}
general <- construir_variables(ocupada)
```

Después se establece el desajuste educativo individual

```{r}
general <- asignar_edu_mismatch(general, ciuo08)
```

Ahora se calcula la incidencia

```{r}
calcular_incidencia(general)
```

Se validan los resultados con "C:/Prog/tesis/25_incidencia_con_funciones_v11.qmd"

No se observan cambios, la incidencia de la sobrecalificación sigue siendo la misma: 20.24%

Se valida para el caso de jóvenes

Se crea la tabla jóvenes

```{r}
jovenes <- seleccionar_jov(general)
```

Ahora se calcula incidencia

```{r}
calcular_incidencia(jovenes)
```

Se validan los resultados con "C:/Prog/tesis/25_apoyo_c2_v3-3_muestra2.qmd"

Tampoco se observan cambios, en el caso de la población objetivo.

Quedan pendientes códigos de algunas cuestiones, solamente se hace la más importante: muestra para la regresión

```{r}
calc_total <- function(datos){
  datos_proc <- datos |> 
  summarise(
    n = n(),
    tot = sum(fac_tri)
  )
  return(datos_proc)
}

jovenes |> 
  mutate(reportan = if_else(!is.na(ingreso_mensual), 1, 0)) |>
  filter(reportan == 1 & !is.na(horas_lab) & !is.na(exper) & !is.na(over_obj)) |>
  calc_total()
```

El tamaño de la muestra resultante coincide con "C:/Prog/tesis/25_apoyo_c2_v3-3_muestra2.qmd"

Se crea la función

```{r}
seleccionar_obs_ing_reportado <- function(datos){
  datos_procesados <- datos |>
    filter(!is.na(ingreso_mensual) & !is.na(horas_lab) & !is.na(exper) & !is.na(over_obj))
  return(datos_procesados)
}
```

Se valida

```{r}
seleccionar_obs_ing_reportado(jovenes) |>
  calc_total()
```

Está correcto, se añade a "C:/Prog/tesis/scripts/26_construccion_tablas_v12.R"


