---
date: today
---

Se intentará actualizar la gráfica de PIB vs Egresados para abarcar un perido más amplio

ANTES: 2010-2024

AHORA: 2000-2025

El repositorio estadístico de la ANUIES ya cuenta con esa información

```{r}
#| label: setup

library(tidyverse)
library(readr)

anuies <- read_csv("datos/Egresados.csv")

anuies
```

Primero, se selecciona los datos de egresados

```{r}
egresados <- anuies |> 
  filter(TIPO == "EGRESADOS TOTAL")

egresados
```

Ahora se separa el campo que contiene el periodo

```{r}
egresados <- egresados |> 
  separate(
    PERIODO,
    into = c("inicio", "fin"),
    sep = "-",
    convert = TRUE
  )

egresados
```

Se seleccionan las variables de interés

```{r}
egresados <- egresados |> 
  select(inicio, VALOR) |> 
  rename(
    "Periodo" = "inicio",
    "Valor" = "VALOR"
  )

egresados
```

Se calcula variación anual

```{r}
egresados <- egresados |> 
  mutate(Variacion = Valor / lag(Valor) - 1)

egresados
```

Según recuerdo el crecimiento anual se calcula así

$$
\% = \sqrt{\frac{V_f}{V_i}-1} * 100
$$

Se validan las notas contenidas en (Heath, 2012), y sí en efecto así se calcula, entre otros modos, la tasa de crecimiento promedio. Se aplica con los datos de egresados

```{r}
egresados |> 
  summarise(
    vf = last(Valor),
    vi = first(Valor),
    n = n(),
    tcp = (vf / vi)**(1/n) - 1
  )
```

Listo! ¿Cómo aplicarlo a función?

```{r}
calc_crec_prom <- function(datos){
  datos_procesados <- datos |> 
    summarise(
    vf = last(Valor),
    vi = first(Valor),
    n = n(),
    tcp = (vf / vi)**(1/n) - 1
  )
  return(datos_procesados)  
}
```

Función

```{r}
calc_crec_prom(egresados) 
```

La tasa de crecimiento promedio de egresados en el periodo 2000-2024 fue de 4.7%

Se valida función con los cálculos ya realizados

```{r}
egresados |> 
  filter(Periodo >= 2010) |> 
  calc_crec_prom()
```

En el documento de Word muestro un crecimiento promedio de 6.3% anual "donde pasó de poco más de 400 mil egresados al inicio del periodo a algo más de un millón de egresados en el ciclo escolar 2024-2025"

Se valida

```{r}
anuies |> 
  filter(TIPO == "EGRESADOS TOTAL")
```

Aquí tengo una cifra de 515,669 egresados en el periodo 2010 ¿por qué la diferencia? Porque en el documento de Word no consideré a todas la educación superior. En la pestaña "Egresados" de "C:/Users/Ramon GC/Documents/UNAM_Economia/Tesis/Temas/sobrecalificacion/Datos/PIBvsEgresados.xlsx" está la cifra ya considerando a toda la educación superior: técnico superior, licenciatura, especialidad, maestría y doctorado. Se observa una cifra de 547,608 egresados que medianamente coincide con la registrada aquí.

Con los datos del archivo Excel arroja un crecimiento promedio de 4.16%

$$
Vf = 1,009,855 \\
Vi = 547,608 \\
n = 25
$$

Esa tasa es más cercana a la que yo tengo 4.6%

Ya se tiene los datos para comparar egresados vs PIB

Falta el PIB

Se limpió el archivo en Excel

```{r}
pib <- read_csv(
  "datos/pib.csv"
)

pib
```

Se calcula PIB anual

```{r}
pib_anual <- pib |> 
  group_by(Periodo) |> 
  summarise(Valor2 = sum(Valor))

pib_anual
```

Se calcula variación anual

```{r}
pib_anual <- pib_anual |> 
  mutate(variacion = Valor2 / lag(Valor2) - 1)

pib_anual
```

¿Cuál es el inicio y fin del periodo?

```{r}
egresados$Periodo
```

INICIO: 2000
FIN: 2024

Se selecciona dicho periodo para PIB

```{r}
pib_anual2 <- pib_anual |> 
  filter(between(Periodo, 2000, 2024))

pib_anual2
```

Se calcula tasa de crecimiento promedio

```{r}
pib_anual2 |> 
  rename("Valor" = "Valor2") |> 
  calc_crec_prom()
```

La tasa de crecimiento promedio del PIB en 2000-2024 fue de 1.4%, cercano al periodo 2010-2024.

Ahora se unen los datos

```{r}
glimpse(egresados)
glimpse(pib_anual2)
```

Primero, se renombran variables

```{r}
desajuste <- full_join(egresados, pib_anual2, by = "Periodo") |> 
  rename(
    "Valor_egresados" = "Valor",
    "Valor_PIB" = "Valor2",
    "Egresados" = "Variacion",
    "PIB" = "variacion"
  )

desajuste
```

Por último, se grafica

```{r}
library(RColorBrewer)
library(ggthemes)
library(ggrepel)

# pivotar para graficar
datos_pivot <- desajuste %>%
  pivot_longer(
    cols = c(Egresados, PIB),
    names_to = "variables",
    values_to = "valor"
  )

# labels_vars <- c(
#   "prop_pib" = "PIB",
#   "prop_egresados" = "Egresados"
#   )

datos_pivot %>%
  ggplot(aes(x = Periodo, y = valor, color = variables, shape = variables, linetype = variables)) + 
  geom_point() + 
  geom_line() + 
  scale_x_continuous(
    breaks = seq(2000, 2024, by = 1)
  ) +
  scale_y_continuous(
    labels = scales::label_percent(),
    breaks = seq(-0.1, 0.2, by = 0.05)
  ) +
  scale_color_brewer(palette = "Set1", name = NULL) + 
  scale_shape_discrete(name = NULL) + 
  scale_linetype_discrete(name = NULL) + 
  theme_classic(base_size = 16, base_family = "Trebuchet MS") + 
  theme(
    axis.text.x = element_text(angle = 90, vjust = 0.5),
    legend.position = "bottom",
    legend.text = element_text(size = 14)
  ) +
  labs(
    x = NULL,
    y = NULL
  )

# library(systemfonts)
# df <- systemfonts::system_fonts()
# df2 <- as_tibble(unique(df$family))
# print(df2, n = Inf)
# 
# df %>% 
#   filter(name == "Spectral")
# 
# systemfonts::match_fonts("Trebuchet MS")

# tamaño completo en Word
ggsave(
  "pib_vs_egresados2.png",
  width = 17,
  height = 10,
  units = "cm"
)
```

