---
date: today
---

Este documento tiene como propósito ser un acopio para la versión 3 del capítulo 3 Resultados

Pretendo solamente mostrar:

* Análisis descriptivo
* Incidencia general y desagregada
* Efecto salarial

En análisis descriptivo solamente mostraré las variables que utilizo en el modelo

```{r}
#| label: setup
#| message: false
#| warning: false

source("scripts/26_codigo_completo_con_funciones_v12.R")
```

1. Análisis descriptivo

Primero, se tiene que definir los datos como tipo survey, se copia el código de "C:/Prog/tesis/25_apoyo_c2_v3-3_muestra2.qmd"

```{r}
# jovenes_svy <- svydesign(
#   ids = ~upm,
#   strata = ~est,
#   weights = ~fac_tri,
#   nest = TRUE,
#   data = jovenes
# )
```

De una vez, se deja el código para la regresión

```{r}
# model_jov_svy <- svyglm(
#   log(ingreso_mensual) ~ 
#     educacion + over_obj + under_obj + exper + I(exper**2) + 
#     log(horas_lab) + mujer + casada + jefe_hogar + regiones + campo_amplio +
#     division + pos_ocu + sector_eco + tamanio + informal + 
#     jornada + unidad_eco, 
#   design = jovenes_svy
# )
```

Se hace con la función `as_survey_design` para trabajar con los verbos del `tidyverse`

```{r}
jovenes_svy <- jovenes |>
  as_survey_design(
    ids = upm,
    strata = est,
    weights = fac_tri,
    nest = TRUE
  )
```

Se valida

```{r}
# jovenes_svy
```

Se definió de manera correcta

Ahora sí, se calcula el ingreso mensual

```{r}
jovenes_svy |> 
  summarise(
    minimo = min(ingreso_mensual, na.rm = TRUE),
    promedio = survey_mean(ingreso_mensual, na.rm = TRUE),
    desv_est = survey_sd(ingreso_mensual, na.rm = TRUE),
    maximo = max(ingreso_mensual, na.rm = TRUE)
  )
```

Validamos la distribución

```{r}
jovenes |> 
  ggplot(aes(ingreso_mensual)) + 
  geom_histogram()
```

Presenta una distribución sesgada a la derecha, como el caso general

¿Puede crearse una función?

```{r}
obtener_est_descriptivos <- function(datos){
  datos_procesados <- datos |> 
    summarise(
      minimo = min(variable, na.rm = TRUE),
      promedio = survey_mean(variable, na.rm = TRUE, vartype = NULL),
      desv_est = survey_sd(variable, na.rm = TRUE),
      maximo = max(variable, na.rm = TRUE)
  )
  return(datos_procesados)
}
```

Función para gráficas

```{r}
graficar_distribucion <- function(datos){
  datos_procesados <- datos |>
    ggplot(aes(variable)) + 
    geom_histogram()
  return(datos_procesados)
}
```


Se valida

INGRESO MENSUAL

```{r}
jovenes_svy |>
  mutate(variable = ingreso_mensual) |>
  obtener_est_descriptivos()
```

```{r}
jovenes |> 
  mutate(variable = log(ingreso_mensual)) |>
  graficar_distribucion()
```


Sí es posible

AÑOS DE ESCOLARIDAD

```{r}
jovenes_svy |>
  mutate(variable = anios_estudios) |>
  obtener_est_descriptivos()
```

Distribución

```{r}
jovenes |> 
  mutate(variable = anios_estudios) |>
  graficar_distribucion()
```

EXPERIENCIA

```{r}
jovenes_svy |>
  mutate(variable = exper) |>
  obtener_est_descriptivos()
```

```{r}
jovenes |> 
  mutate(variable = exper) |>
  graficar_distribucion()
```

HORAS

```{r}
jovenes_svy |>
  mutate(variable = horas_lab) |>
  obtener_est_descriptivos()
```

```{r}
jovenes |> 
  mutate(variable = horas_lab) |>
  graficar_distribucion()

jovenes |> 
  mutate(variable = log(horas_lab)) |>
  graficar_distribucion()
```

¿En qué afecta si la variable no se distribuye como una normal?

Ahora vamos con las variables continuas y categóricas

TOTAL DE LA MUESTRA

```{r}
jovenes_svy |> 
  summarise(
    n = n(),
    tot = survey_total(vartype = NULL)  
  )
```


GÉNERO

```{r}
jovenes_svy |> 
  group_by(mujer) |>
  summarise(
    n = n(),
    tot = survey_total(vartype = NULL),
    prop = survey_prop(vartype = NULL)
  )
```

Se crea función

```{r}
obtener_tot_svy <- function(datos){
  datos_procesados <- datos |>
    group_by(variable) |>
    summarise(
      n = n(),
      tot = survey_total(vartype = NULL),
      prop = survey_prop(vartype = NULL)
    )
  return(datos_procesados)
}
```

Se valida

```{r}
jovenes_svy |>
  mutate(variable = mujer) |>
  obtener_tot_svy()
```

ESTADO CONYUGAL

```{r}
jovenes_svy |>
  mutate(variable = casada) |>
  obtener_tot_svy()
```

PARENTESCO EN EL HOGAR

```{r}
jovenes_svy |>
  mutate(variable = jefe_hogar) |>
  obtener_tot_svy()
```

CARRERAS EDUCATIVAS

```{r}
jovenes_svy |>
  mutate(variable = campo_amplio) |>
  obtener_tot_svy()
```

REGIONES

```{r}
jovenes_svy |>
  mutate(variable = regiones) |>
  obtener_tot_svy()
```

DIVISIÓN

```{r}
jovenes_svy |>
  mutate(variable = division) |>
  obtener_tot_svy()
```

POSICIÓN EN LA OCUPACIÓN

```{r}
jovenes_svy |>
  mutate(variable = pos_ocu) |>
  obtener_tot_svy()
```

SECTOR ECONÓMICO

```{r}
jovenes_svy |>
  mutate(variable = sector_eco) |>
  obtener_tot_svy()
```

Tamaño de la unidad económica

```{r}
jovenes_svy |>
  mutate(variable = tamanio) |>
  obtener_tot_svy()
```

Condición de informalidad

```{r}
jovenes_svy |>
  mutate(variable = informal) |>
  obtener_tot_svy()
```

Duración de la jornada laboral

```{r}
jovenes_svy |>
  mutate(variable = jornada) |>
  obtener_tot_svy()
```

Tipo de unidad económica

```{r}
jovenes_svy |>
  mutate(variable = unidad_eco) |>
  obtener_tot_svy()
```

Está muy desagregado, mejor utilizo el campo `tue1`

```{r}
jovenes_svy |>
  mutate(variable = tue1) |>
  obtener_tot_svy()
```

Por lo tanto, 

ANTES

```
# tipo de unidad económica (INEGI, 2024: 21)
      unidad_eco = if_else(tue2 == 0, "8", tue2),
```

AHORA

```
# tipo de unidad económica (INEGI, 2024: 21)
      unidad_eco = factor(tue1),
```

Se hace el cambio en el archivo de R que queda en "C:/Prog/tesis/scripts/26_construccion_variables_v2.R" y se modica la fuente en "C:/Prog/tesis/scripts/26_codigo_completo_con_funciones_v12.R"

Ya se tienen los datos para el análisis descriptivo, ahora se procede a la incidencia

INCIDENCIA

Primero se define función para general

```{r}
calcular_incidencia_svy_tot <- function(datos){
  datos_procesados <- datos |>
    group_by(variable) |>
    summarise(
      n = n(),
      tot = survey_total(vartype = NULL),
      prop = survey_prop(vartype = NULL)
    )
  return(datos_procesados)
}
```

Después, para desagregada

Se definen dos funciones

1) Grupo por tipo de desajuste: es decir, de la población total en un nivel de la variable, desglosa cuántos presentan distintos tipos de desajuste

```{r}
calcular_incidencia_svy_sub1 <- function(datos){
  datos_procesados <- datos |>
    group_by(grupo, variable) |>
    summarise(
      n = n(),
      tot = survey_total(vartype = NULL),
      prop = survey_prop(vartype = NULL)
    )
  return(datos_procesados)
}
```

2) Tipo de desajuste por grupo: de la población total que presenta desajuste, cuántos están por valores del grupo

```{r}
calcular_incidencia_svy_sub2 <- function(datos){
  datos_procesados <- datos |>
    group_by(variable, grupo) |>
    summarise(
      n = n(),
      tot = survey_total(vartype = NULL),
      prop = survey_prop(vartype = NULL)
    )
  return(datos_procesados)
}
```

De momento se trabajará con la función 1

Se valida

General

```{r}
jovenes_svy |> 
  mutate(variable = edu_mismatch_obj) |> 
  calcular_incidencia_svy_tot()
```

El 51% de jóvenes egresados de educación superior está sobrecalificado

Género

```{r}
jovenes_svy |> 
  mutate(
    grupo = mujer,
    variable = edu_mismatch_obj
  ) |> 
  calcular_incidencia_svy_sub1()
```

Se interpreta como sigue. Del total de mujeres, el 49.5% está sobrecalificada. Por su parte, el 52.4% de hombres está sobrecalificado

Con la función 2, sería como sigue

```{r}
jovenes_svy |> 
  mutate(
    grupo = mujer,
    variable = edu_mismatch_obj
  ) |> 
  calcular_incidencia_svy_sub2()
```

Del total de jóvenes sobrecalificados, el 50.5% es hombre y 49.4% es mujer

¿Cómo sería con `over_obj`?

```{r}
jovenes_svy |> 
  mutate(
    grupo = mujer,
    variable = over_obj
  ) |> 
  calcular_incidencia_svy_sub1()
```

Con la función 1, la interpretación es así: el 49.5% de mujeres están sobrecalificadas, mientras que el 52.4% de hombres está sobrecalificado

```{r}
jovenes_svy |> 
  mutate(
    grupo = mujer,
    variable = over_obj
  ) |> 
  calcular_incidencia_svy_sub2()
```

Con la función 2, del total de jóvenes sobrecalificados el 49.7% son mujeres y 50.5% son hombres

De momento me interesa del total de grupo por desajuste educativo

Nivel educativo

```{r}
jovenes_svy |> 
  mutate(
    grupo = educacion,
    variable = edu_mismatch_obj
  ) |> 
  calcular_incidencia_svy_sub1()
```

Los estudios de técnico superior presentan la mayor incidencia de sobrecalificación comparado con el resto de los estudios de tipo superior. Técnico superior: 58.9%. 

Se observa que la incidencia disminuye conforme aumenta el nivel educativo dado que pasa de 58.9% en técnico superior a 30.5% en doctorado. Sin embargo, de maestría a doctorado incrementa ligeramente, pasa de 28.0% a 30.5%.

Del total de sobrecalificados?

```{r}
jovenes_svy |> 
  mutate(
    grupo = educacion,
    variable = edu_mismatch_obj
  ) |> 
  calcular_incidencia_svy_sub2()
```

Del total de sobrecalificados, 94.8% tienen estudios de licenciatura.

Carrera educativa

```{r}
jovenes_svy |> 
  mutate(
    grupo = campo_amplio,
    variable = edu_mismatch_obj
  ) |> 
  calcular_incidencia_svy_sub1()
```

Las carreras de servicios presentan la mayor sobrecalificación con 88.8%. Seguido de Administración y negocios (4) con 63.5%. Por su parte, ciencias de la salud presenta la menor incidencia: 26%

REGIONES

```{r}
jovenes_svy |> 
  mutate(
    grupo = regiones,
    variable = edu_mismatch_obj
  ) |> 
  calcular_incidencia_svy_sub1()
```

La región norte-occidente presenta la mayor sobrecalificación: 60%. Por su parte, la región sur presenta la menor: 46.2%

Por estados

```{r}
incidencia_estatal <- jovenes_svy |> 
  mutate(
    grupo = ent,
    variable = over_obj
  ) |> 
  calcular_incidencia_svy_sub1()

incidencia_estatal |> 
  filter(variable == 1) |> 
  mutate(grupo = as.integer(grupo)) |> 
  arrange(desc(prop))
```

Guerrero (12), Tabasco (27) y Quintana Roo (23) presenta la mayor incidencia: 63.7%, 62.0% y 61.8%. Por su parte, CDMX, Querétaro y Nuevo León la menor: 36.8%, 43.6% y 44.7%.

Ya se tiene los resultados principales de la incidencia

División

Aquí se hace al revés: del total de sobrecalificados ¿en qué divisiones se encuentran?

```{r}
jovenes_svy |> 
  mutate(
    grupo = division,
    variable = over_obj
  ) |> 
  calcular_incidencia_svy_sub2()
```

La mayoría de jóvenes sobrecalificados se encuentran en la divisón 2, 3 y 4: 20.0%, 25.6%, y 20.0%, total: 65.6%

Estado conyugal

```{r}
jovenes_svy |> 
  mutate(
    grupo = casada,
    variable = edu_mismatch_obj
  ) |> 
  calcular_incidencia_svy_sub1()
```

Falta por edad

```{r}
jovenes_svy |> 
  mutate(
    grupo = edad,
    variable = edu_mismatch_obj
  ) |> 
  calcular_incidencia_svy_sub1()
```

No hay una relación clara por edad

Ahora se crea el archivo que contiene los resultados

Parentesco en el hogar

```{r}
jovenes_svy |> 
  mutate(
    grupo = jefe_hogar,
    variable = edu_mismatch_obj
  ) |> 
  calcular_incidencia_svy_sub1()
```

Posición en la ocupación

```{r}
jovenes_svy |> 
  mutate(
    grupo = pos_ocu,
    variable = edu_mismatch_obj
  ) |> 
  calcular_incidencia_svy_sub1()
```

Los trabajadores sin pago presentan la mayor sobrecalificación: 88.7%

Sector económico

```{r}
jovenes_svy |> 
  mutate(
    grupo = sector_eco,
    variable = edu_mismatch_obj
  ) |> 
  calcular_incidencia_svy_sub1()
```

El sector primario presenta la mayor sobrecalificación: 77.2%

Tamaño

```{r}
jovenes_svy |> 
  mutate(
    grupo = tamanio,
    variable = edu_mismatch_obj
  ) |> 
  calcular_incidencia_svy_sub1()
```

Micronegocios presenta mayor sobrecalificación: 62.0%

```{r}
jovenes_svy |> 
  mutate(
    grupo = informal,
    variable = edu_mismatch_obj
  ) |> 
  calcular_incidencia_svy_sub1()
```

```{r}
jovenes_svy |> 
  mutate(
    grupo = jornada,
    variable = edu_mismatch_obj
  ) |> 
  calcular_incidencia_svy_sub1()
```

```{r}
jovenes_svy |> 
  mutate(
    grupo = unidad_eco,
    variable = edu_mismatch_obj
  ) |> 
  calcular_incidencia_svy_sub1()
```

```{r}
jovenes_svy |> 
  mutate(
    grupo = ing7c,
    variable = edu_mismatch_obj
  ) |> 
  calcular_incidencia_svy_sub1()
```

