---
date: today
---

```{r}
source("scripts/26_importacion_v11.R")
source("scripts/26_construccion_tablas_v14.R")
source("scripts/26_construccion_variables_v2.R")
source("scripts/26_metodologia_v1.R")
source("scripts/26_incidencia_v1.R")
source("scripts/26_cuadros_v1.R")
source("scripts/26_figuras_v1.R")

# Limpieza y construcción de variables
general <- construir_variables(ocupada)

# Aproximación empírica del enfoque normativo de la OIT 
# basado en correspondencias
general <- asignar_edu_mismatch(general, ciuo08)

# Crea la tabla de la población objetivo
jovenes <- seleccionar_jov(general)

# se pasan a factores
jovenes <- convertir_a_factor(jovenes)

# se define como encuesta compleja
jovenes_svy <- definir_encuesta(jovenes)
```

Se crean funciones para crear tablas

```{r}

crear_tbl_est_des_ing <- function(datos){
  datos_procesados <- datos |> 
    mutate(variable = ingreso_mensual) |>
    obtener_est_descriptivos() |> 
    mutate(variable = "ingreso_mensual") |> 
    relocate(variable, .before = minimo)
  return(datos_procesados)
}

crear_tbl_est_des_ing(jovenes_svy)
```

Por flojera, quería evitar duplicar el código de la función `crear_tbl_est_des_ing` para cada una de las variables, al investigar con Gémini dicha cuestión recomienda usar el paquete `rlang`.

```
library(dplyr)
library(rlang)

crear_tbl_est_des <- function(datos, var_seleccionada){
  
  # 1. Capturamos el nombre de la variable como texto (string)
  nombre_var <- as_label(enquo(var_seleccionada))
  
  # 2. Aplicamos tu flujo usando {{ }} para inyectar la variable real
  datos_procesados <- datos |> 
    mutate(variable = {{ var_seleccionada }}) |>
    obtener_est_descriptivos() |> 
    mutate(variable = nombre_var) |> 
    relocate(variable, .before = minimo)
  
  return(datos_procesados)
}
```
Incluso puede aplicarse a `obtener_est_descriptivos`


```
# 1. Optimizamos la función base
obtener_est_descriptivos <- function(datos, var){
  datos |> 
    summarise(
      minimo = min({{ var }}, na.rm = TRUE),
      promedio = survey_mean({{ var }}, na.rm = TRUE, vartype = NULL),
      desv_est = survey_sd({{ var }}, na.rm = TRUE),
      maximo = max({{ var }}, na.rm = TRUE)
    )
}

# 2. Simplificamos la función creadora de tablas
crear_tbl_est_des <- function(datos, var_seleccionada){
  nombre_var <- as_label(enquo(var_seleccionada))
  
  datos |> 
    # Calculamos directamente sobre la variable elegida
    obtener_est_descriptivos({{ var_seleccionada }}) |> 
    # Añadimos la columna con el nombre
    mutate(variable = nombre_var) |> 
    relocate(variable, .before = minimo)
}
```

Cabe señalar que en `scripts/26_construccion_tablas_v14.R` se añadió la función que crea la tabla de encuesta compleja




