---
date: today
---

En este documento se trabajará con el operador entre llaves y el paquete `rlang`

```{r}
#| label: setup
#| message: false
#| warning: false

source("scripts/1_importacion_v11.R")
source("scripts/2_construccion_tablas_v14.R")
source("scripts/3_construccion_variables_v2.R")
source("scripts/4_metodologia_v1.R")
# source("scripts/5_calcular_incidencia_v1.R")
```


Primero se crea la tabla, sin definirla como encuesta compleja

```{r}
# Limpieza y construcción de variables
general <- construir_variables(ocupada)

# Aproximación empírica del enfoque normativo de la OIT 
# basado en correspondencias
general <- asignar_edu_mismatch(general, ciuo08)

# Crea la tabla de la población objetivo
jovenes <- seleccionar_jov(general)

# se pasan a factores
jovenes <- convertir_a_factor(jovenes)
```

Ahora, se instala el paquete `rlang`

```{r}
system.file(package = "rlang")
```

Sí aparece instalado, entonces solo se activa

```{r}
library(rlang)
```

El operador entre llaves permite pasar una columna (variable) como argumento a una función para trabajar dentro de los verbos de `tidyverse`

Fuente:

https://www.geeksforgeeks.org/r-language/how-do-double-curly-brackets-work-in-dplyr/

Hagamos un ejemplo, crearemos una función que calcule el promedio de una variable que especifiquemos

Primero sin función

```{r}
jovenes |> 
  summarise(
    promedio = mean(ingreso_mensual, na.rm = TRUE)
  )
```

O bien,

```{r}
jovenes |> 
  filter(!is.na(ingreso_mensual)) |> 
  summarise(
    promedio = mean(ingreso_mensual)
  )
```

Convertido en función sería

```{r}
funcion_vgr1 <- function(datos, variable){
  datos_procesados <- datos |> 
    filter(!is.na( {{ variable}} )) |> 
    summarise(
      promedio = mean( {{ variable}} )
    )
  return(datos_procesados)
}
```

Ahora se aplica

```{r}
funcion_vgr1(jovenes, ingreso_mensual)
```

Ahora se aplica a otra variable

```{r}
funcion_vgr1(jovenes, horas_lab)
```

No mms!!!!

¿Puedo trabajar por grupo?

```{r}
jovenes |> 
  group_by(educacion, over_obj) |> 
  summarise(tot = sum(fac_tri))
```

Se crea la función con el operador de llaves

```{r}
funcion_vgr2 <- function(datos, grupo, subgrupo){
  datos_procesados <- datos |> 
    group_by( {{grupo}} , {{subgrupo}} ) |> 
    summarise(tot = sum(fac_tri))
  return(datos_procesados)
}
```

Se hace el intento

```{r}
funcion_vgr2(jovenes, educacion, over_obj)
```

No manches!!!

Cabe señalar que https://www.geeksforgeeks.org/r-language/how-do-double-curly-brackets-work-in-dplyr/ no utiliza el argumento `return`, lo hace con el operador pipe así

```
filter_data <- function(df, column, threshold) {
  df %>%
    filter({{ column }} > threshold)
}

# Usage
filter_data(mtcars, mpg, 20)
```

Se hace el intento con la segunda función creada

```{r}
funcion_vgr3 <- function(datos, grupo, subgrupo){
  datos |> 
    group_by( {{grupo}} , {{subgrupo}} ) |> 
    summarise(tot = sum(fac_tri))
}

funcion_vgr3(jovenes, educacion, over_obj)
```

También es posible!!!

Entonces, en los casos de funciones simples no utilizo `return`, como aquí, pero en la función de construcción de variables, sí ya que realizo muchas manipulaciones y las quiero tener separadas.

Ahora, validemos el ejemplo de la IA. Utiliza la función `as_label` del paquete `rlang`. Investiguemos

```{r}
?rlang::enquo
```

Según la documentación, `as_label`

"Asignar nombres predeterminados a las columnas de un marco de datos. En este caso, el etiquetado es el primer paso antes de la corrección de nombres."

El nombre de la columna lo asigna como tipo cadena??

Por su parte,

"Las funciones `enquo()` y `enquos()` desactivan los argumentos de función. Una expresión desactivada puede examinarse, modificarse e insertarse en otras expresiones.

Desactivar argumentos de función es útil para:

Crear funciones de enmascaramiento de datos."

Según la documentación

"Estas son herramientas avanzadas. Asegúrese de familiarizarse primero con el operador de enmascaramiento `{{` en los patrones de programación de enmascaramiento de datos (Data mask programming patterns). `{{` es más fácil de usar con menos teoría y es suficiente en la mayoría de las aplicaciones."

En ese sentido, 

"Las funciones de enmascaramiento de datos requieren patrones de programación especiales cuando se utilizan dentro de otras funciones. En este tema, revisaremos y compararemos los diferentes patrones que se pueden usar para resolver problemas específicos."

Ayuda entre otros a resolver

"Patrones de nombre: tu función acepta cadenas o vectores de caracteres con los nombres de las columnas."

Entre otros operadores está

"El operador de enmascaramiento `{{` se utiliza para crear funciones que llaman a otras funciones de enmascaramiento de datos. Transporta un argumento enmascarado (un argumento que puede hacer referencia a columnas de un marco de datos) de una función a otra."

Por su parte, 

"El operador de inyección `!!` inserta un valor o expresión dentro de otra expresión. En otras palabras, modifica un fragmento de código antes de que R lo evalúe.

Existen dos casos principales para la inyección. Se pueden inyectar valores constantes para solucionar problemas de ambigüedad de ámbito, y se pueden inyectar expresiones difusas, como nombres de columna simbolizados."

Por último, 

"¿Qué es el enmascaramiento de datos y por qué lo necesito?

Descripción: El enmascaramiento de datos es una característica distintiva de R que permite programar directamente sobre un conjunto de datos, definiendo las columnas como objetos normales."

WOW!!! Me impresiona todo esto
