---
date: today
---

```{r}
#| label: setup
#| message: false
#| warning: false

source("scripts/1_importacion_v12.R")
source("scripts/2_construccion_tablas_v14.R")
source("scripts/3_construccion_variables_v2.R")
source("scripts/4_metodologia_v1.R")
source("scripts/5_calcular_incidencia_v3.R")

# Limpieza y construcción de variables
general <- construir_variables(ocupada)

# Aproximación empírica del enfoque normativo de la OIT 
# basado en correspondencias
general <- asignar_edu_mismatch(general, ciuo08)

# Crea la tabla de la población objetivo
jovenes <- seleccionar_jov(general)

# se pasan a factores
jovenes <- convertir_a_factor(jovenes)

# se define como encuesta compleja
jovenes_svy <- definir_encuesta(jovenes)
```

Ahora sí!!

Se crean las tablas para el análisis descriptivo

Variables continuas

```{r}
tbl_est_desc_ing <- obtener_est_descriptivos(jovenes_svy, ingreso_mensual) #|> 
  # mutate(maximo = scales::comma(maximo))

tbl_est_desc_anios_est <- obtener_est_descriptivos(jovenes_svy, anios_estudios)

tbl_est_desc_exper <- obtener_est_descriptivos(jovenes_svy, exper)

tbl_est_desc_hrs_lab <- obtener_est_descriptivos(jovenes_svy, horas_lab)

tbl_est_desc_ing
tbl_est_desc_anios_est
tbl_est_desc_exper
tbl_est_desc_hrs_lab
```

Discretas

```{r}
tbl_est_desc_educacion <- obtener_tot_svy(jovenes_svy, educacion)

tbl_est_desc_genero <- obtener_tot_svy(jovenes_svy, mujer)

tbl_est_desc_edo_civil <- obtener_tot_svy(jovenes_svy, casada)

tbl_est_desc_hog <- obtener_tot_svy(jovenes_svy, jefe_hogar)

tbl_est_desc_carreras <- obtener_tot_svy(jovenes_svy, campo_amplio)

tbl_est_desc_regiones <- obtener_tot_svy(jovenes_svy, regiones)

tbl_est_desc_div <- obtener_tot_svy(jovenes_svy, division)

tbl_est_desc_pos_ocu <- obtener_tot_svy(jovenes_svy, pos_ocu)

tbl_est_desc_sector_eco <- obtener_tot_svy(jovenes_svy, sector_eco)

tbl_est_desc_tamanio <- obtener_tot_svy(jovenes_svy, tamanio)

tbl_est_desc_informal <- obtener_tot_svy(jovenes_svy, informal)

tbl_est_desc_jornada <- obtener_tot_svy(jovenes_svy, jornada)

tbl_est_desc_unidad_eco <- obtener_tot_svy(jovenes_svy, unidad_eco)
```

Incidencia

```{r}
# general
tbl_inc_tot <- calcular_incidencia_svy_tot(jovenes_svy, edu_mismatch_obj)
```

Se crea la tabla para gráfica por edad

```{r}
tbl_inc_edad <- calcular_inc_svy_des(jovenes_svy, edad, edu_mismatch_obj)
```

Para crear la gráfica solamente se filtra 

```{r}
tbl_inc_edad |> 
  filter(edu_mismatch_obj == 1)
```

```{r}
# nivel educativo
tbl_inc_educacion <- calcular_inc_svy_des(jovenes_svy, educacion, edu_mismatch_obj)

# estados
tbl_inc_estados <- calcular_inc_svy_des(jovenes_svy, ent, edu_mismatch_obj)

# carreras educativas
tbl_inc_carreras <- calcular_inc_svy_des(jovenes_svy, campo_amplio, edu_mismatch_obj)
```

Falta el género

```{r}
calcular_inc_svy_des(jovenes_svy, mujer, edu_mismatch_obj)
```

¿Cómo presentarlo? Gráfica apilada? Me gusta la idea, aunque no hay mucha diferencia

Mejor sólo lo pongo por escrito

```{r}
tbl_inc_genero <- calcular_inc_svy_des(jovenes_svy, mujer, edu_mismatch_obj)
```

Ahora bien, quisiera analizar el ingreso y demás características relacionadas a la ocupación

```{r}
# nivel de ingreso
tbl_inc_ingreso <- calcular_inc_svy_des(jovenes_svy, ing7c, edu_mismatch_obj)

# estado civil
tbl_inc_edo_civil <- calcular_inc_svy_des(jovenes_svy, casada, edu_mismatch_obj)

# jefe hogar
tbl_inc_hog <- calcular_inc_svy_des(jovenes_svy, jefe_hogar, edu_mismatch_obj)

# division
tbl_inc_div <- calcular_inc_svy_grp(jovenes_svy, edu_mismatch_obj, division)

# pos_ocu
tbl_inc_pos_ocu <- calcular_inc_svy_des(jovenes_svy, pos_ocu, edu_mismatch_obj)

# sector_eco
tbl_inc_sector_eco <- calcular_inc_svy_des(jovenes_svy, sector_eco, edu_mismatch_obj)

# tamanio
tbl_inc_tamanio <- calcular_inc_svy_des(jovenes_svy, tamanio, edu_mismatch_obj)

# informalidad
tbl_inc_informal <- calcular_inc_svy_des(jovenes_svy, informal, edu_mismatch_obj)

# jornada
tbl_inc_jornada <- calcular_inc_svy_des(jovenes_svy, jornada, edu_mismatch_obj)

# unidad_eco
tbl_inc_unidad_eco <- calcular_inc_svy_des(jovenes_svy, unidad_eco, edu_mismatch_obj)
```

