---
date: today
---

En este documento se intentará calcular estadísticos descriptivos e incidencia con las funciones que tienen operador entre llaves `{{}}`

```{r}
#| label: setup
#| message: false
#| warning: false

source("scripts/1_importacion_v12.R")
source("scripts/2_construccion_tablas_v14.R")
source("scripts/3_construccion_variables_v2.R")
source("scripts/4_metodologia_v1.R")
source("scripts/5_calcular_incidencia_v2.R")
```

Se crea la tabla correspondiente

```{r}
# Limpieza y construcción de variables
general <- construir_variables(ocupada)

# Aproximación empírica del enfoque normativo de la OIT 
# basado en correspondencias
general <- asignar_edu_mismatch(general, ciuo08)

# Crea la tabla de la población objetivo
jovenes <- seleccionar_jov(general)

# se pasan a factores
jovenes <- convertir_a_factor(jovenes)

# se define como encuesta compleja
jovenes_svy <- definir_encuesta(jovenes)
```

Se valida el tamaño de la muestra

```{r}
obtener_tamanio_muestra(jovenes_svy)
```

Correcto!!

Se valida incidencia

```{r}
calcular_incidencia_svy_tot(jovenes_svy, edu_mismatch_obj)
```

Listo!!! El resultado coincide con "C:/Prog/tesis/26_incidencia_con_funciones_v12.qmd"

Se valida incidencia desagregada

```{r}
calcular_inc_svy_des(jovenes_svy, educacion, edu_mismatch_obj)
```

Listo!! Sí funciona

Por último, quiero intentar la función de "C:/Prog/tesis/27_c3_v3_cuadros_est_descrip.qmd"

```
crear_tbl_est_des_ing <- function(datos){
  datos_procesados <- datos |> 
    mutate(variable = ingreso_mensual) |>
    obtener_est_descriptivos() |> 
    mutate(variable = "ingreso_mensual") |> 
    relocate(variable, .before = minimo)
  return(datos_procesados)
}
```

Considero que se puede hacer directamente en 

```
# variables continuas
obtener_est_descriptivos <- function(datos, variable){
  datos |> 
    filter(!is.na({{  variable  }})) |> 
    summarise(
      minimo = min({{  variable  }}),
      promedio = survey_mean({{  variable  }}, vartype = NULL),
      desv_est = survey_sd({{  variable  }}),
      maximo = max({{  variable  }})
    )
}
```

Para lo cual se requiere enmascarar el nombre de la columna, como lo señala la IA

```{r}
funcion_vgr <- function(datos, variable){
  # se enmascara nombre de columna
  nombre_var <- as_label(enquo(variable))
  
  # se calculan estadísticos
  datos |> 
    filter(!is.na({{  variable  }})) |> 
    summarise(
      # se inserta nombre de la columna
      variable = nombre_var, 
      minimo = min({{  variable  }}),
      promedio = survey_mean({{  variable  }}, vartype = NULL),
      desv_est = survey_sd({{  variable  }}),
      maximo = max({{  variable  }})
    )
}
```

Se valida

```{r}
funcion_vgr(jovenes_svy, ingreso_mensual)
```

Sí se pudo!!! 

Se realiza cambio en "5_calcular_incidencia_v2.R" y se crea "5_calcular_incidencia_v3.R"

