---
date: today
format: html
---

Este documento tiene como objetivo abordar las actividades especificadas en el borrador de la V3 de C3.2 Incidencia 

```{r}
#| label: setup
#| message: false
#| warning: false

# archivos requeridos ----------------------------------------------- 
source("scripts/1_importacion_v12.R")
source("scripts/2_construccion_tablas_v14.R")
source("scripts/3_construccion_variables_v4.R")
source("scripts/4_metodologia_v1.R")
source("scripts/5_calcular_incidencia_v4.R")

# Selección de población objetivo ----------------------------------- 
# Limpieza y construcción de variables
general <- construir_variables(ocupada)

# Aproximación empírica del enfoque normativo de la OIT 
# basado en correspondencias
general <- asignar_edu_mismatch(general, ciuo08)

general_syy <- definir_encuesta(general)
```

Función para guardar figuras

```{r}
# función para guardar gráfica
guardar_figura <- function(grafica, nombre_archivo){
  ggsave(
    filename = nombre_archivo,
    plot = grafica,
    width = 17,
    height = 10,
    units = "cm",
    dpi = 300 # asegura alta calidad
  )
}
```


1. Comparar por edad y nivel educativo

Por edad

```{r}
tbl_inc_ocu_edad7g <- calcular_inc_svy_des(general_syy, edad_7g, edu_mismatch_obj) |> 
  ungroup()

tbl_inc_ocu_edad7g
```

Se realiza gráfica

Primero se valida grupos de edad

```{r}
tbl_inc_ocu_edad7g |> 
  distinct(edad_7g)
```

```{r}
labels_vars1 <- c(
  "1" = "15 a 24 \naños",
  "2" = "25 a 34 \naños",
  "3" = "35 a 44 \naños",
  "4" = "45 a 54 \naños",
  "5" = "55 a 65 \naños",
  "6" = "65 \naños en \nadelante"
  # "7" = "No \nespecificado"
  )

labels_vars2 <- c(
  "0" = "Adecuadamente emparejado",
  "1" = "Sobrecalificación",
  "2" = "Subcalificación"
)
```


```
 edad_7g = case_when(
        between(edad, 15, 24) ~ 1,
        between(edad, 25, 34) ~ 2,
        between(edad, 35, 44) ~ 3,
        between(edad, 45, 54) ~ 4,
        between(edad, 55, 64) ~ 5,
        between(edad, 65, 97) ~ 6,
        # valor 7 indica no especificado
        TRUE ~ 7
```

```{r}
fig_inc_ocu_edad7g <- tbl_inc_ocu_edad7g |>  
  filter(edad_7g != 7 & !is.na(edu_mismatch_obj)) %>% 
  mutate(
    # edad_7g = as.integer(edad_7g),
    desajuste_educativo = factor(edu_mismatch_obj)
  ) %>%
  ggplot(aes(edad_7g, prop, color = desajuste_educativo)) + 
  geom_point() + 
  geom_line() + 
  scale_x_continuous(
    labels = labels_vars1,
    breaks = seq(1, 6, by = 1)
  ) +
  scale_y_continuous(
    labels = scales::label_percent(),
    breaks = breaks_width(0.1)  
  ) + 
  scale_color_brewer(
    palette = "Set1", 
    name = NULL,
    labels = labels_vars2
  ) +
  theme_classic(base_size = 12, base_family = "Trebuchet MS") + 
  theme(
    axis.text.x = element_text(angle = 90, vjust = 0.5),
    legend.position = "bottom",
    legend.text = element_text(size = 12)
  ) +
  labs(
    x = NULL,
    y = NULL
  )

guardar_figura(fig_inc_ocu_edad7g, "figuras/fig_inc_ocu_edad7g.png")
```

Recuerda la población objetivo son jóvenes egresados de educación superior. Entonces, la comparación por edad mantengo el nivel educativo terciario. 

Primero vamos a conocer la población con estudios terciarios

```{r}
obtener_tamanio_muestra(general_syy)
```

```{r}
pob_ocu_educacion <- general_syy |> 
  group_by(educacion) |> 
  summarise(
    n = n(),
    tot = sum(fac_tri)
  ) |> 
  mutate(prop = tot / sum(tot))
```

```{r}
pob_ocu_educacion |> 
  filter(between(educacion, 6, 9)) |> 
  summarise(sum(n), sum(tot), sum(prop))
```

13,385,817 de personas ocupadas cuentan con estudios terciarios, que representa el 22.5% del total de la población ocupada

```{r}
tbl_inc_edu_sup_edad7g <- general |> 
  mutate(educacion = as.integer(educacion)) |> 
  filter(between(educacion, 6, 9)) |> 
  group_by(edad_7g, edu_mismatch_obj) |> 
  summarise(
    n = n(),
    tot = sum(fac_tri)
  ) |> 
  mutate(prop = tot / sum(tot)) |> 
  ungroup()
```

Ahora se realiza gráfica

```{r}
fig_inc_edu_sup_edad7g <- tbl_inc_edu_sup_edad7g |>  
  filter(edad_7g != 7 & !is.na(edu_mismatch_obj)) %>% 
  mutate(
    # edad_7g = as.integer(edad_7g),
    desajuste_educativo = factor(edu_mismatch_obj)
  ) %>%
  ggplot(aes(edad_7g, prop, color = desajuste_educativo)) + 
  geom_point() + 
  geom_line() + 
  scale_x_continuous(
    labels = labels_vars1,
    breaks = seq(1, 6, by = 1)
  ) +
  scale_y_continuous(
    labels = scales::label_percent(),
    breaks = breaks_width(0.1)  
  ) + 
  scale_color_brewer(
    palette = "Set1", 
    name = NULL,
    labels = labels_vars2
  ) +
  theme_classic(base_size = 12, base_family = "Trebuchet MS") + 
  theme(
    axis.text.x = element_text(angle = 90, vjust = 0.5),
    legend.position = "bottom",
    legend.text = element_text(size = 12)
  ) +
  labs(
    x = NULL,
    y = NULL
  )

guardar_figura(fig_inc_edu_sup_edad7g, "figuras/fig_inc_edu_sup_edad7g.png")
```

Por nivel educativo

```{r}
general_syy |> 
  group_by(edad_7g) |> 
  summarise(
    n = n(),
    tot = sum(fac_tri)
  ) |> 
  mutate(prop = tot / sum(tot))
```

Hay 13,682,440 de jóvenes de 25 a 34 años que representan el 23.0% del total de la población ocupada

```{r}
tbl_inc_ocu_jov_edu <- general_syy  |> 
  filter(edad_7g == 2) |> 
  mutate(
    educacion = as.integer(educacion),
    edu_tipo = case_when(
      # menos que básica
      between(educacion, 0, 1) ~ 0,
      # educación básica
      between(educacion, 2, 3) ~ 1,
      # educación media superior
      educacion == 4 ~ 2,
      # educación superior
      between(educacion, 6, 9) ~ 3,
      TRUE ~ NA
    )
  ) |> 
  calcular_inc_svy_des(edu_tipo, edu_mismatch_obj) |> 
  ungroup()

tbl_inc_ocu_jov_edu
```

Se realiza la gráfica

```{r}
labels_vars1 <- c(
  "0" = "Menor \na \nbásica",
  "1" = "Básica",
  "2" = "Media \nsuperior",
  "3" = "Superior"
  )

fig_inc_ocu_jov_edu <- tbl_inc_ocu_jov_edu %>% 
  mutate(
    # escolaridad = factor(escolaridad),
    desajuste_educativo = factor(edu_mismatch_obj)
  ) %>% 
  filter(!is.na(edu_tipo) & !is.na(desajuste_educativo)) %>%
  ggplot(aes(edu_tipo, prop, color = desajuste_educativo)) +
  geom_point() +
  geom_line() +
  scale_x_continuous(
    breaks = seq(0, 3, by = 1),
    labels = labels_vars1
  ) +
  scale_y_continuous(
    labels = scales::label_percent(),
    breaks = breaks_width(0.1)
  ) + 
  scale_color_brewer(
    palette = "Set1",
    name = NULL,
    labels = labels_vars2
  ) +
  theme_classic(base_size = 12, base_family = "Trebuchet MS") +
  theme(
    axis.text.x = element_text(angle = 90, vjust = 0.5),
    legend.position = "bottom",
    legend.text = element_text(size = 12)
  ) +
  labs(
    x = NULL,
    y = NULL
  )

fig_inc_ocu_jov_edu

guardar_figura(fig_inc_ocu_jov_edu, "figuras/fig_inc_ocu_jov_edu.png")
```

POR EDUCACIÓN 

```{r}
tbl_inc_ocu_educacion <- general_syy |> 
  calcular_inc_svy_des(educacion, edu_mismatch_obj) |> 
  ungroup()

tbl_inc_ocu_educacion
```

Se realiza gráfica

```{r}
labels_vars1 <- c(
  "0" = "Ninguna",
  "1" = "Preescolar",
  "2" = "Primaria",
  "3" = "Secundaria",
  "4" = "Preparatoria",
  "5" = "Técnico \nsuperior",
  "6" = "Licenciatura",
  "7" = "Maestría",
  "8" = "Doctorado"
  )

tbl_inc_ocu_educacion |> 
  mutate(
    educacion = case_when(
      educacion == 6 ~ 5,
      educacion == 7 ~ 6,
      educacion == 8 ~ 7,
      educacion == 9 ~ 8,
      TRUE ~ educacion
    ),
    desajuste_educativo = factor(edu_mismatch_obj)
  ) |>
  filter(!is.na(educacion) & !is.na(edu_mismatch_obj)) |> 
  ggplot(aes(educacion, prop, color = desajuste_educativo)) +
  geom_point() +
  geom_line() +
  scale_x_continuous(
    breaks = seq(0, 8, by = 1),
    labels = labels_vars1
  ) +
  scale_y_continuous(
    labels = scales::label_percent(),
    breaks = breaks_width(0.1)
  ) + 
  scale_color_brewer(
    palette = "Set1",
    name = NULL,
    labels = labels_vars2
  ) +
  theme_classic(base_size = 12, base_family = "Trebuchet MS") +
  theme(
    axis.text.x = element_text(angle = 90, vjust = 0.5),
    legend.position = "bottom",
    legend.text = element_text(size = 12)
  ) +
  labs(
    x = NULL,
    y = NULL
  )
```

Por tipo

```{r}
labels_vars1 <- c(
  "0" = "Menor \na \nbásica",
  "1" = "Básica",
  "2" = "Media \nsuperior",
  "3" = "Superior"
  )

tbl_inc_ocu_educacion %>% 
  mutate(
    edu_tipo = case_when(
      # menos que básica
      between(educacion, 0, 1) ~ 0,
      # educación básica
      between(educacion, 2, 3) ~ 1,
      # educación media superior
      educacion == 4 ~ 2,
      # educación superior
      between(educacion, 6, 9) ~ 3,
      TRUE ~ NA
    ),
    desajuste_educativo = factor(edu_mismatch_obj)
  ) %>%
  group_by(edu_tipo, desajuste_educativo) |> 
  summarise(
    n = sum(n),
    tot = sum(tot)
  ) |> 
  mutate(prop = tot / sum(tot)) |> 
  ungroup() |> 
  filter(!is.na(edu_tipo) & !is.na(desajuste_educativo)) %>%
  ggplot(aes(edu_tipo, prop, color = desajuste_educativo)) +
  geom_point() +
  geom_line() +
  scale_x_continuous(
    breaks = seq(0, 3, by = 1),
    labels = labels_vars1
  ) +
  scale_y_continuous(
    labels = scales::label_percent(),
    breaks = breaks_width(0.1)
  ) + 
  scale_color_brewer(
    palette = "Set1",
    name = NULL,
    labels = labels_vars2
  ) +
  theme_classic(base_size = 12, base_family = "Trebuchet MS") +
  theme(
    axis.text.x = element_text(angle = 90, vjust = 0.5),
    legend.position = "bottom",
    legend.text = element_text(size = 12)
  ) +
  labs(
    x = NULL,
    y = NULL
  )
```

Listo

```{r}
tbl_inc_edu_sup_edad7g |> 
  summarise(sum(tot))
```

Entonces:

* `tbl_inc_edu_sup_edad7g`: población ocupada con educación superior por grupos de edad

```{r}
tbl_inc_ocu_jov_edu |> 
  summarise(tot = sum(tot))
```

* `tbl_inc_ocu_jov_edu`: jóvenes ocupados 

```{r}
pob_ocu_educacion
```

