---
date: today
---

El objetivo de este documento es ver qué tanto se puede automatizar el código para crear gráficas

```{r}
# source("scripts/6_cuadros_v3.R")
```


El código actual es el siguiente:

```
# Figuras =====================================================================

## PIB vs Egresados -----------------------------------------------------------

# pivotar para graficar
datos_pivot <-  pib_vs_egres |> 
  pivot_longer(
    cols = c(variacion_egres, variacion_pib),
    names_to = "variable",
    values_to = "nivel"
  )

# leyendas para la gráfica
labels_vars <- c(
  "variacion_pib" = "PIB",
  "variacion_egres" = "Egresados"
)

# gráfica
fig_pib_vs_egres <- datos_pivot %>%
  ggplot(aes(
    x = periodo, y = nivel, 
    # color, tipo de punto y de línea según variable
    color = variable, shape = variable, linetype = variable)
  ) + 
  geom_point() + 
  geom_line() + 
  # eje x
  scale_x_continuous(
    # marcas (valores) permitidos
    breaks = seq(2000, 2024, by = 1)
  ) +
  # eje y
  scale_y_continuous(
    # etiquetas
    labels = scales::label_percent(),
    # marcas (valores) 
    breaks = seq(-0.1, 0.2, by = 0.05)
  ) +
  # leyenda y paleta de color
  scale_color_brewer(palette = "Set1", name = NULL, labels = labels_vars) + 
  scale_shape_discrete(name = NULL, labels = labels_vars) + 
  scale_linetype_discrete(name = NULL, labels = labels_vars) + 
  # estilo de fuente
  theme_classic(base_size = 16, base_family = "Trebuchet MS") + 
  theme(
    # orientación de las marcas del eje x
    axis.text.x = element_text(angle = 90, vjust = 0.5),
    # mostrar la leyenda abajo de la gráfica
    legend.position = "bottom",
    # tamaño de letra de la leyenda
    legend.text = element_text(size = 14)
  ) +
  labs(
    # no muestra la variable asociada al eje
    x = NULL,
    y = NULL
  )

# guardar gráfica
guardar_fig_pib_vs_egres <- ggsave(
  "pib_vs_egres.png",
  # tamaño completo en Word
  width = 17,
  height = 10,
  units = "cm"
)
```

De momento, lo que no cambia es el estilo de fuente. Según la IA, eso se puede añadir a una variable dentro de `list`

```
# 1. Defines tu lista de elementos comunes
otros_elementos <- list(
  scale_color_brewer(palette = "Set1", name = NULL, labels = labels_vars),
  scale_shape_discrete(name = NULL, labels = labels_vars),
  scale_linetype_discrete(name = NULL, labels = labels_vars),
  theme_classic(base_size = 16, base_family = "Trebuchet MS"),
  theme(
    axis.text.x = element_text(angle = 90, vjust = 0.5),
    legend.position = "bottom",
    legend.text = element_text(size = 14)
  ),
  labs(x = NULL, y = NULL)
)

# 2. La aplicas a tu gráfica usando el símbolo de suma (+)
fig_pib_vs_egres <- datos_pivot %>%
  ggplot(aes(x = periodo, y = nivel, color = variable, shape = variable, linetype = variable)) + 
  geom_point() + 
  geom_line() + 
  scale_x_continuous(breaks = seq(2000, 2024, by = 1)) +
  otros_elementos # ¡Aquí agregas toda la configuración de un golpe!
```

Como se observa, no lleva el signo `+` sino que va por coma

Se añade variable

```{r}
fig_tema <- list(
  # estilo de fuente
  theme_classic(base_size = 16, base_family = "Trebuchet MS"), 
  theme(
    # orientación de las marcas del eje x
    axis.text.x = element_text(angle = 90, vjust = 0.5),
    # mostrar la leyenda abajo de la gráfica
    legend.position = "bottom",
    # tamaño de letra de la leyenda
    legend.text = element_text(size = 14)
  ),
  labs(
    # no muestra la variable asociada al eje
    x = NULL,
    y = NULL
  )
)
```

Por otra parte, menciona que `breaks` se puede reemplazar por una mini función o `breaks_width`. Se valida

Dicha función establece ancho de mismo tamaño en los valores del eje x o y. Por tanto, el código cambiaría a

ANTES

```
breaks = seq(2000, 2024, by = 1)
```

AHORA

```
breaks = breaks_width(width = 1)
```

Y entiendo que en automático ajusta los valores a mostrar, respetando el rango específicado

También, menciona que se puede automatizar creando funciones algo así

```
crear_grafica_lineas <- function(datos, var_x, var_y, var_agrupacion) {
  datos %>%
    ggplot(aes(
      x = {{ var_x }}, 
      y = {{ var_y }}, 
      color = {{ var_agrupacion }}, 
      shape = {{ var_agrupacion }}, 
      linetype = {{ var_agrupacion }}
    )) + 
    geom_point() + 
    geom_line() + 
    scale_y_continuous(
      labels = scales::label_percent(),
      breaks = function(x) seq(min(x), max(x), by = 0.05)
    ) +
    otros_elementos # Tu lista de formato guardada anteriormente
}

# Uso:
# mi_grafica <- crear_grafica_lineas(datos_pivot, periodo, nivel, variable)
```

De momento, no sé cómo podría aplicarlo pero es interesante

Por último, menciona que también se puede automatizar guardar las gráficas con `ggsave` a través de funciones junto con operador de llaves

```
guardar_figura <- function(grafica, nombre_archivo) {
  ggsave(
    filename = nombre_archivo,
    plot = grafica,
    width = 17,
    height = 10,       # Corregido: antes decía 'heigth'
    units = "cm",
    dpi = 300          # Opcional pero recomendado: asegura alta calidad para impresión
  )
  
  # Mensaje opcional para saber que se guardó correctamente
  message(paste("Gráfica guardada exitosamente como:", nombre_archivo))
}
```

Al momento de llamarla, se haría así

```
# Suponiendo que tu gráfica se llama fig_pib_vs_egres
guardar_figura(grafica = fig_pib_vs_egres, nombre_archivo = "fig1.png")

# Para la siguiente gráfica
guardar_figura(grafica = fig_salario_vs_exper, nombre_archivo = "fig2.png")
```

Esto último, si lo puedo generar

```{r}
guardar_figura <- function(grafica, nombre_archivo){
  ggsave(
    filename = nombre_archivo,
    plot = grafica,
    width = 17,
    height = 10,
    units = "cm",
    dpi = 300 # asegura alta calidad
  )
  
  # mensaje de confirmación
  message(paste("Gráfica guardada exitosamente como:", nombre_archivo))
}
```

Cabe señalar que `message` genera un mensaje en la consola y `paste` concatena ambos provienen del paquete `base`

Ahora vamos a juntar todas las gráficas generadas previamente

Se encuentran en: "C:/Prog/tesis/bitacora/15-2_Incidencia.Rmd"


POR EDAD

ANTES

```
resultado_jov4 %>% 
  filter(desajuste_educativo == 1 & edad_7g != "98") %>%
  mutate(edad_7g = as.integer(edad_7g)) %>% 
  ggplot(aes(edad_7g, prop)) + 
  geom_point(color = "#314763", size = 3) +
  geom_line(color = "#314763") + 
  theme_classic(base_size = 12, base_family = "Trebuchet MS") +
  scale_x_continuous(
    labels = labels_vars1
  ) +
  scale_y_continuous(
    labels = scales::label_percent(),
    breaks = seq(0, 0.65, by = 0.05)
  ) + 
  theme(
    axis.text.x = element_text(angle = 90, vjust = 0.5)
  ) +
  labs(
    x = NULL,
    y = NULL
  )
```

AHORA 

```
df %>% 
  filter(desajuste_educativo == 1) %>%
  ggplot(aes(edad, prop)) + 
  geom_point(color = "#314763", size = 3) +
  geom_line(color = "#314763") + 
  theme_classic(base_size = 12, base_family = "Trebuchet MS") +
  scale_x_continuous(
    labels = labels_vars1
  ) +
  scale_y_continuous(
    labels = scales::label_percent(),
    breaks = breaks_width(0.05)
  ) + 
  theme(
    axis.text.x = element_text(angle = 90, vjust = 0.5)
  ) +
  labs(
    x = NULL,
    y = NULL
  )
```




