---
date: today
format: html
---

Este documento sirve como apoyo para la escritura de la versión 3 del capítulo 3 Resultados

```{r}
#| label: setup
#| message: false
#| warning: false

source("C:/Prog/tesis/scripts/7_figuras_v2.R")
```

```{r}
tbl_inc_carreras
```

Se modifica `fig_inc_carreras` para eliminar los casos no especificados.

```{r}
tbl_inc_carreras |> 
  filter(edu_mismatch_obj == 1 & campo_amplio != 99) %>% 
  mutate(
    campo_amplio = factor(campo_amplio),
    campo_amplio = fct_recode(
      campo_amplio,
      "Educación" = "01",
      "Artes y humanidades" = "02",
      "Ciencias sociales y derecho" = "03",
      "Administración y negocios" = "04",
      "Ciencias naturales, matemáticas y estadística" = "05",
      "Tecnologías de la información y la comunicación" = "06",
      "Ingeniería, manufactura y construcción" = "07",
      "Agronomía y veterinaria" = "08",
      "Ciencias de la salud" = "09",
      "Servicios" = "10"
      # nivel no registrado en INEGI(2016)
      # "No especificado" = "99"
      
    )
  ) %>% 
  ggplot(aes(fct_reorder(campo_amplio, prop), prop)) + 
  geom_col(fill = "#314763") + 
  scale_x_discrete(labels = scales::label_wrap(width = 30)) + 
  scale_y_continuous(
    labels = scales::label_percent(),
    breaks = breaks_width(0.1)
  ) +
  theme_classic(base_size = 12, base_family = "Trebuchet MS") +
  theme(
    axis.text.x = element_text(angle = 90, vjust = 0.5)
  ) + 
  otros_elementos + 
  coord_flip()
```

Se intentará añadir etiqueta en la gráfica

```{r}
tbl_inc_carreras |> 
  filter(edu_mismatch_obj == 1 & campo_amplio != 99) %>% 
  mutate(prop_label = scales::percent(prop)) |> 
  ggplot(aes(fct_reorder(campo_amplio, prop), prop)) + 
  geom_col(fill = "#314763") + 
  geom_text(aes(y = prop + 0.05, label = prop_label))
```

Sí se pudo!!! La manera en que lo logré fue la siguiente:

* Crear una variable que contiene las etiquetas a mostrar dentro de la gráfica `prop_label` con `scales::percent`.
* En `geom_text` la ubicación de la etiqueta la puse un poco por encima de la barra: `y = prop + 0.05` e inserte la variable que contiene la etiqueta `label = prop_label`

En ese sentido, la gráfica final queda así

```{r}
tbl_inc_carreras |> 
  filter(edu_mismatch_obj == 1 & campo_amplio != 99) %>% 
  mutate(
    campo_amplio = factor(campo_amplio),
    campo_amplio = fct_recode(
      campo_amplio,
      "Educación" = "01",
      "Artes y humanidades" = "02",
      "Ciencias sociales y derecho" = "03",
      "Administración y negocios" = "04",
      "Ciencias naturales, matemáticas y estadística" = "05",
      "Tecnologías de la información y la comunicación" = "06",
      "Ingeniería, manufactura y construcción" = "07",
      "Agronomía y veterinaria" = "08",
      "Ciencias de la salud" = "09",
      "Servicios" = "10"
    ),
    # etiqueta en forma de porcentaje
    prop_label = scales::percent(prop) 
  ) %>% 
  ggplot(aes(fct_reorder(campo_amplio, prop), prop)) + 
  geom_col(fill = "#314763") + 
  geom_text(aes(y = prop + 0.05, label = prop_label)) +
  scale_x_discrete(labels = scales::label_wrap(width = 30)) + 
  scale_y_continuous(
    labels = scales::label_percent(),
    breaks = breaks_width(0.1)
  ) +
  theme_classic(base_size = 12, base_family = "Trebuchet MS") +
  theme(
    axis.text.x = element_text(angle = 90, vjust = 0.5)
  ) + 
  otros_elementos + 
  coord_flip()
```

Mejorando 

```{r}
tbl_inc_carreras |> 
  filter(edu_mismatch_obj == 1 & campo_amplio != 99) %>% 
  mutate(
    campo_amplio = factor(campo_amplio),
    campo_amplio = fct_recode(
      campo_amplio,
      "Educación" = "01",
      "Artes y humanidades" = "02",
      "Ciencias sociales y derecho" = "03",
      "Administración y negocios" = "04",
      "Ciencias naturales, matemáticas y estadística" = "05",
      "Tecnologías de la información y la comunicación" = "06",
      "Ingeniería, manufactura y construcción" = "07",
      "Agronomía y veterinaria" = "08",
      "Ciencias de la salud" = "09",
      "Servicios" = "10"
    ),
    # etiqueta en forma de porcentaje
    prop_label = scales::percent(prop) 
  ) %>% 
  ggplot(aes(fct_reorder(campo_amplio, prop), prop)) + 
  geom_col(fill = "#314763") + 
  geom_text(aes(y = prop + 0.05, label = prop_label)) +
  scale_x_discrete(labels = scales::label_wrap(width = 30)) + 
  scale_y_continuous(
    labels = NULL,
    breaks = NULL
  ) +
  theme_classic(base_size = 12, base_family = "Trebuchet MS") +
  theme(
    axis.text.x = element_text(angle = 90, vjust = 0.5)
  ) + 
  otros_elementos + 
  coord_flip()
```

Según yo, no puedo poner en el eje y la variable `prop_label` porque no es una variable continua, se valida

```{r}
tbl_inc_carreras |> 
  filter(edu_mismatch_obj == 1 & campo_amplio != 99) %>% 
  transmute(
    prop_label = scales::percent(prop) 
  )
```

En efecto, es de tipo caracter. Por tanto, si se pone en el eje y arrojará error

Por fortuna, el código para crear la figura no modifica sustancialmente. Se guarda

```{r}
fig_inc_carreras2 <- tbl_inc_carreras |> 
  filter(edu_mismatch_obj == 1 & campo_amplio != 99) %>% 
  mutate(
    campo_amplio = factor(campo_amplio),
    campo_amplio = fct_recode(
      campo_amplio,
      "Educación" = "01",
      "Artes y humanidades" = "02",
      "Ciencias sociales y derecho" = "03",
      "Administración y negocios" = "04",
      "Ciencias naturales, matemáticas y estadística" = "05",
      "Tecnologías de la información y la comunicación" = "06",
      "Ingeniería, manufactura y construcción" = "07",
      "Agronomía y veterinaria" = "08",
      "Ciencias de la salud" = "09",
      "Servicios" = "10"
    ),
    # etiqueta en forma de porcentaje
    prop_label = scales::percent(prop) 
  ) %>% 
  ggplot(aes(fct_reorder(campo_amplio, prop), prop)) + 
  geom_col(fill = "#314763") + 
  geom_text(aes(y = prop + 0.05, label = prop_label)) +
  scale_x_discrete(labels = scales::label_wrap(width = 30)) + 
  scale_y_continuous(labels = NULL, breaks = NULL) +
  theme_classic(base_size = 12, base_family = "Trebuchet MS") +
  theme(axis.text.x = element_text(angle = 90, vjust = 0.5)) + 
  otros_elementos + 
  coord_flip()

guardar_figura(fig_inc_carreras2, "figuras/fig_inc_carreras2.png")
```

Se validan las otras gráficas

Por edad

```{r}
tbl_inc_edad |> 
  filter(edu_mismatch_obj == 1) |> 
  mutate(prop_label = scales::percent(prop)) |>
  ggplot(aes(x = edad, y = prop)) +
  geom_point(color = "#314763", size = 3) + 
  geom_line(color = "#314763") + 
  geom_text(aes(y = prop + 0.01, label = prop_label)) +
  scale_x_continuous(breaks = breaks_width(1)) +
  scale_y_continuous(labels = NULL, breaks = NULL) +
  theme_classic(base_size = 12, base_family = "Trebuchet MS") + 
  otros_elementos
```

Listo! Se guarda

```{r}
fig_inc_edad2 <- tbl_inc_edad |> 
  filter(edu_mismatch_obj == 1) |> 
  mutate(prop_label = scales::percent(prop)) |>
  ggplot(aes(x = edad, y = prop)) +
  geom_point(color = "#314763", size = 3) + 
  geom_line(color = "#314763") + 
  geom_text(aes(y = prop + 0.01, label = prop_label)) +
  scale_x_continuous(breaks = breaks_width(1)) +
  scale_y_continuous(labels = NULL, breaks = NULL) +
  theme_classic(base_size = 12, base_family = "Trebuchet MS") + 
  otros_elementos

guardar_figura(fig_inc_edad2, "figuras/fig_inc_edad2.png")
```

Por nivel educativo

```{r}
labels_vars <- c(
  "6" = "Técnico \nsuperior",
  "7" = "Licenciatura",
  "8" = "Maestría",
  "9" = "Doctorado"
)

tbl_inc_educacion |> 
  filter(edu_mismatch_obj == 1) %>% 
  mutate(
    edu_mismatch_obj = factor(edu_mismatch_obj),
    prop_label = scales::percent(prop)
  ) %>% 
  ggplot(aes(educacion, prop)) + 
  geom_col(fill = "#314763") + 
  geom_text(aes(y = prop + 0.05, label = prop_label)) +
  scale_x_discrete(labels = labels_vars) +
  scale_y_continuous(labels = NULL, breaks = NULL) +
  theme_classic(base_size = 12, base_family = "Trebuchet MS") +
  theme(axis.text.x = element_text(angle = 90, vjust = 0.5)) + 
  otros_elementos
```

Listo! Se guarda

```{r}
labels_vars <- c(
  "6" = "Técnico \nsuperior",
  "7" = "Licenciatura",
  "8" = "Maestría",
  "9" = "Doctorado"
)

fig_inc_educacion2 <- tbl_inc_educacion |> 
  filter(edu_mismatch_obj == 1) %>% 
  mutate(
    edu_mismatch_obj = factor(edu_mismatch_obj),
    prop_label = scales::percent(prop)
  ) %>% 
  ggplot(aes(educacion, prop)) + 
  geom_col(fill = "#314763") + 
  geom_text(aes(y = prop + 0.05, label = prop_label)) +
  scale_x_discrete(labels = labels_vars) +
  scale_y_continuous(labels = NULL, breaks = NULL) +
  theme_classic(base_size = 12, base_family = "Trebuchet MS") +
  theme(axis.text.x = element_text(angle = 90, vjust = 0.5)) + 
  otros_elementos

guardar_figura(fig_inc_educacion2, "figuras/fig_inc_educacion2.png")
```

Se realizan modificaciones del archivo "C:/Prog/tesis/scripts/7_figuras_v2.R" y se guardan en:

"C:/Prog/tesis/scripts/7_figuras_v3.R"

```{r}
tbl_inc_carreras |> 
  filter(edu_mismatch_obj == 1) |> 
  arrange(desc(prop))
```

```{r}
669322 / 130017 - 1
```

POR CARRERAS ENTRE NIVEL EDUCATIVO

```{r}
inc_educacion_carreras <- datos_svy |> 
group_by(educacion, campo_amplio, edu_mismatch_obj) |> 
  summarise(
    n = n(),
    tot = sum(fac_tri)
  ) |> 
  mutate(prop = tot / sum(tot)) |> 
  ungroup() |> 
  ungroup()

inc_educacion_carreras |> 
  filter(edu_mismatch_obj == 1) 
```

Se intenta crear gráfica

```{r}
inc_educacion_carreras |> 
  filter(edu_mismatch_obj == 1 & campo_amplio != 99)
```

Al parecer si hay resultados interesantes cuando se desglosa por nivel educativo

```{r}
inc_educacion_carreras |> 
  filter(edu_mismatch_obj == 1 & campo_amplio != 99) |> 
  mutate(campo_amplio = as.integer(campo_amplio)) |> 
  ggplot(aes(campo_amplio, prop, color = educacion, linetype = educacion)) + 
  geom_point() +
  geom_line() + 
  scale_x_continuous(
    breaks = breaks_width(1)
  ) + 
  scale_y_continuous(
    labels = scales::label_percent(),
    breaks = breaks_width(0.1)
  )
```

Ya funciona. Ahora hay que darle estilo

```{r}
labels_vars <- c(
   "Educación" = "1",
   "Artes y humanidades" = "2",
   "Ciencias sociales y derecho" = "3",
   "Administración y negocios" = "4",
   "Ciencias naturales, matemáticas y estadística" = "5",
   "Tecnologías de la información y la comunicación" = "6",
   "Ingeniería, manufactura y construcción" = "7",
   "Agronomía y veterinaria" = "8",
   "Ciencias de la salud" = "9",
   "Servicios" = "10"
)

labels_vars2 <- c(
  "6" = "Técnico \nsuperior",
  "7" = "Licenciatura",
  "8" = "Maestría",
  "9" = "Doctorado"
)

# inc_educacion_carreras |>
#   filter(edu_mismatch_obj == 1 & campo_amplio != 99) |>
#   mutate(campo_amplio = as.integer(campo_amplio)) |>
#   ggplot(aes(campo_amplio, prop, color = educacion, linetype = educacion)) +
#   geom_point() +
#   geom_line() +
#   scale_x_continuous(
#     labels = labels_vars,
#     breaks = breaks_width(1)
#   ) +
#   scale_y_continuous(
#     labels = scales::label_percent(),
#     breaks = breaks_width(0.1)
#   ) 
```

Arroja error. También puede funcionar con una gráfica apilada de barras

```{r}
inc_educacion_carreras |> 
  filter(edu_mismatch_obj == 1 & campo_amplio != 99) |> 
  ggplot(aes(campo_amplio, prop, fill = educacion)) + 
  geom_col(position = "dodge")
```


No me gusta como se, se vuelve a intentar con `geom_point`

```{r}
labels_vars <- c(
   "1" = "Educación",
   "2" = "Artes y humanidades",
   "3" = "Ciencias sociales y derecho",
   "4" = "Administración y negocios",
   "5" = "Ciencias naturales, matemáticas y estadística",
   "6" = "Tecnologías de la información y la comunicación",
   "7" = "Ingeniería, manufactura y construcción",
   "8" = "Agronomía y veterinaria",
   "9" = "Ciencias de la salud",
   "10" = "Servicios"
)

labels_vars2 <- c(
  "6" = "Técnico \nsuperior",
  "7" = "Licenciatura",
  "8" = "Maestría",
  "9" = "Doctorado"
)

inc_educacion_carreras |>
  filter(edu_mismatch_obj == 1 & campo_amplio != 99) |>
  mutate(campo_amplio = as.integer(campo_amplio)) |>
  ggplot(aes(campo_amplio, prop, color = educacion, linetype = educacion)) +
  geom_point() +
  geom_line() +
  scale_x_continuous(
    labels = labels_vars,
    breaks = seq(1, 10, by = 1)
  ) +
  scale_y_continuous(
    labels = scales::label_percent(),
    breaks = breaks_width(0.1)
  ) 
```

Si funciona, pero no hace ningún cambio ya que el proceso de renombrar debe ser así

```
variable <- c(
  "valor_actual" = "nuevo_valor"
)
```

Y yo lo tengo al revés, se hace el cambio


Ahora se hace el cambio de estilo

```{r}
inc_educacion_carreras |>
  filter(edu_mismatch_obj == 1 & campo_amplio != 99) |>
  mutate(campo_amplio = as.integer(campo_amplio)) |>
  ggplot(
    aes(
      x = campo_amplio, y = prop, 
      color = educacion, shape = educacion, linetype = educacion
    )
  ) +
  geom_point() +
  geom_line() +
  scale_x_continuous(
    labels = labels_vars,
    breaks = seq(1, 10, by = 1)
  ) +
  scale_y_continuous(
    labels = scales::label_percent(),
    breaks = breaks_width(0.1)
  ) +
  scale_color_brewer(palette = "Set1", name = NULL, labels = labels_vars2) + 
  scale_shape_discrete(name = NULL, labels = labels_vars2) + 
  scale_linetype_discrete(name = NULL, labels = labels_vars2) +
  theme(
    axis.text.x = element_text(angle = 90, hjust = 1, vjust = 0.5)
  )
```

Tengo que usar dos funciones en `labels`: `label_wrap` y el vector que contiene las etiquetas. Según la IA, va así:

`labels = label_wrap(ancho)(vector)`

Se valida

```{r}
inc_educacion_carreras |>
  filter(edu_mismatch_obj == 1 & campo_amplio != 99) |>
  mutate(campo_amplio = as.integer(campo_amplio)) |>
  ggplot(
    aes(
      x = campo_amplio, y = prop, 
      color = educacion, shape = educacion, linetype = educacion
    )
  ) +
  geom_point() +
  geom_line() +
  scale_x_continuous(
    labels = label_wrap(20)(labels_vars),
    breaks = seq(1, 10, by = 1)
  ) +
  scale_y_continuous(
    labels = scales::label_percent(),
    breaks = breaks_width(0.1)
  ) +
  scale_color_brewer(palette = "Set1", name = NULL, labels = labels_vars2) + 
  scale_shape_discrete(name = NULL, labels = labels_vars2) + 
  scale_linetype_discrete(name = NULL, labels = labels_vars2) +
  theme(
    axis.text.x = element_text(angle = 90, hjust = 1, vjust = 0.5)
  )
```

Sí funciona ¿por qué con esa sintaxis? Entiendo que aplica la función `label_wrap` a cada elemento del vector

Se continua con la aplicación de estilo

```{r}
inc_educacion_carreras |>
  filter(edu_mismatch_obj == 1 & campo_amplio != 99) |>
  mutate(campo_amplio = as.integer(campo_amplio)) |>
  ggplot(
    aes(
      x = campo_amplio, y = prop, 
      color = educacion, shape = educacion, linetype = educacion
    )
  ) +
  geom_point(size = 2.5) +
  geom_line() +
  scale_x_continuous(
    labels = label_wrap(20)(labels_vars),
    breaks = seq(1, 10, by = 1)
  ) +
  scale_y_continuous(
    labels = scales::label_percent(),
    breaks = breaks_width(0.1)
  ) +
  scale_color_brewer(palette = "Set1", name = NULL, labels = labels_vars2) + 
  scale_shape_discrete(name = NULL, labels = labels_vars2) + 
  scale_linetype_discrete(name = NULL, labels = labels_vars2) +
  theme_classic(base_size = 12, base_family = "Trebuchet MS") +
  theme(
    axis.text.x = element_text(angle = 90, hjust = 1, vjust = 0.5)
  ) + 
  otros_elementos
```

Listo! Se guarda

```{r}
fig_inc_carreras_edu <- inc_educacion_carreras |>
  filter(edu_mismatch_obj == 1 & campo_amplio != 99) |>
  mutate(campo_amplio = as.integer(campo_amplio)) |>
  ggplot(
    aes(
      x = campo_amplio, y = prop, 
      color = educacion, shape = educacion, linetype = educacion
    )
  ) +
  geom_point(size = 2.5) +
  geom_line() +
  scale_x_continuous(
    labels = label_wrap(20)(labels_vars),
    breaks = seq(1, 10, by = 1)
  ) +
  scale_y_continuous(
    labels = scales::label_percent(),
    breaks = breaks_width(0.1)
  ) +
  scale_color_brewer(palette = "Set1", name = NULL, labels = labels_vars2) + 
  scale_shape_discrete(name = NULL, labels = labels_vars2) + 
  scale_linetype_discrete(name = NULL, labels = labels_vars2) +
  theme_classic(base_size = 12, base_family = "Trebuchet MS") +
  theme(
    axis.text.x = element_text(angle = 90, hjust = 1, vjust = 0.5)
  ) + 
  otros_elementos

guardar_figura(fig_inc_carreras_edu, "figuras/fig_inc_carreras_edu.png")
```

Se valida tabla

```{r}
inc_educacion_carreras |> 
  filter(edu_mismatch_obj == 1 & campo_amplio != 99) |> 
  select(educacion, campo_amplio, n, tot, prop)
```

Cabe señalar que se guarda

* tabla que contiene la incidencia por carreras y nivel educativo con el nombre de `tbl_inc_carreras_educacion` en `C:/Prog/tesis/scripts/6_cuadros_v4.R`

* figura que contiene la incidencia por carreras y nivel educativo bajo el nombre de `fig_inc_carreras_edu` en `C:/Prog/tesis/scripts/7_figuras_v4.R`

Se crea tabla que contiene TIL1 estatal

```{r}
# Obtener tasa en general
calcular_t_ocup_gpo <- function(datos, grupo, ponderador, poblacion, condicion, valor){
  # concatenar
  filtro <- paste(poblacion, condicion, valor)
  
  datos |> 
    mutate(ponderador = as.double({{ ponderador }})) |> 
    group_by({{ grupo }}) |> 
    summarise(
      numerador = sum(ponderador[ !!parse_expr(filtro) ]),
      denominador = sum(ponderador),
      tasa = numerador / denominador
    )
}

crear_fig_tasa_vs_over <- function(datos, grupo, tasa, prop){
  datos |> 
    ggplot(aes({{ tasa }}, {{ prop }})) + 
    geom_point() + 
    geom_smooth() +
    geom_text_repel(aes(label = {{ grupo }}))
}

til1_estados <- calcular_t_ocup_gpo(ocupada, ent, fac_tri, "emp_ppal", "==", "1")

til1_estados_over <- tbl_inc_estados |> 
  filter(edu_mismatch_obj == 1) |> 
  left_join(til1_estados, by = "ent")

crear_fig_tasa_vs_over(til1_estados_over, ent, tasa, prop)
```

Listo! Se añade estilo

```{r}
til1_estados_over |> 
  ggplot(aes(tasa, prop)) + 
  geom_point(color = "#314763") + 
  geom_smooth(method = "lm") +
  geom_text_repel(aes(label = ent)) +
  scale_x_continuous(
    breaks = breaks_width(0.05),
    labels = scales::label_percent()
  ) + 
  scale_y_continuous(
    breaks = breaks_width(0.05),
    labels = scales::label_percent()
  ) +
  theme_classic(base_size = 12, base_family = "Trebuchet MS") +
  labs(
    x = "Tasa de informalidad laboral 1 (TIL1)",
    y = "Tasa de sobrecalificación"
  )
```

Listo! Ahora se cambian las etiquetas de cada observación

```{r}
labels_vars <- c(
  "1" = "AGS",
  "2" = "BC",
  "3" = "BCS",
  "4" = "CAMP",
  "5" = "COAH",
  "6" = "COL",
  "7" = "CHIS",
  "8" = "CHIH",
  "9" = "CDMX",
  "10" = "DGO",
  "11" = "GTO",
  "12" = "GRO",
  "13" = "HGO",
  "14" = "JAL",
  "15" = "MÉX",
  "16" = "MICH",
  "17" = "MOR",
  "18" = "NAY",
  "19" = "NL",
  "20" = "OAX",
  "21" = "PUE",
  "22" = "QRO",
  "23" = "QROO",
  "24" = "SLP",
  "25" = "SIN",
  "26" = "SON",
  "27" = "TAB",
  "28" = "TAMPS",
  "29" = "TLAX",
  "30" = "VER",
  "31" = "YUC",
  "32" = "ZAC"
)

til1_estados_over |> 
  ggplot(aes(tasa, prop)) + 
  geom_point(color = "#314763") + 
  geom_smooth(method = "lm") +
  geom_text_repel(aes(label = labels_vars)) +
  scale_x_continuous(
    breaks = breaks_width(0.05),
    labels = scales::label_percent()
  ) + 
  scale_y_continuous(
    breaks = breaks_width(0.05),
    labels = scales::label_percent()
  ) +
  theme_classic(base_size = 12, base_family = "Trebuchet MS") +
  labs(
    x = "Tasa de informalidad laboral 1 (TIL1)",
    y = "Tasa de sobrecalificación"
  )
```

Se valida

```{r}
til1_estados_over
```

Hay un error, por ejemplo muestra CDMX (9) con una TIL1 y % over cercana al 60% cuando están cercanas al 40% ¿por qué?

Porque como la variable `ent` es de tipo caracter no ordena los valores del 1 al 32 de forma consecutiva, por tanto la forma de solucionarlo es pasándolo a entero y ordenando

```{r}
til1_estados_over |> 
  mutate(ent = as.integer(ent)) |> 
  arrange(ent) |> 
  ggplot(aes(tasa, prop)) + 
  geom_point(color = "#314763") + 
  geom_smooth(method = "lm") +
  geom_text_repel(aes(label = labels_vars)) +
  scale_x_continuous(
    breaks = breaks_width(0.05),
    labels = scales::label_percent()
  ) + 
  scale_y_continuous(
    breaks = breaks_width(0.05),
    labels = scales::label_percent()
  ) +
  theme_classic(base_size = 12, base_family = "Trebuchet MS") +
  labs(
    x = "Tasa de informalidad laboral 1 (TIL1)",
    y = "Tasa de sobrecalificación"
  )
```

Ahora sí está correcto. Se guarda gráfica

```{r}
fig_ent_til1_over <- til1_estados_over |> 
  mutate(ent = as.integer(ent)) |> 
  arrange(ent) |> 
  ggplot(aes(tasa, prop)) + 
  geom_point(color = "#314763") + 
  geom_smooth(method = "lm") +
  geom_text_repel(aes(label = labels_vars)) +
  scale_x_continuous(
    breaks = breaks_width(0.05),
    labels = scales::label_percent()
  ) + 
  scale_y_continuous(
    breaks = breaks_width(0.05),
    labels = scales::label_percent()
  ) +
  theme_classic(base_size = 12, base_family = "Trebuchet MS") +
  labs(
    x = "Tasa de informalidad laboral 1 (TIL1)",
    y = "Tasa de sobrecalificación"
  )

guardar_figura(fig_ent_til1_over, "figuras/fig_ent_til1_over.png")
```

Se añade tabla y figura a "C:/Prog/tesis/scripts/6_cuadros_v4.R" y "C:/Prog/tesis/scripts/7_figuras_v4.R"

```{r}
estados_til1_over <- tbl_inc_estados |> 
  filter(edu_mismatch_obj == 1) |> 
  left_join(
    calcular_t_ocup_gpo(ocupada, ent, fac_tri, "emp_ppal", "==", "1"), 
    by = "ent"
  ) |> 
  ungroup()

labels_vars <- c(
  "1" = "AGS",
  "2" = "BC",
  "3" = "BCS",
  "4" = "CAMP",
  "5" = "COAH",
  "6" = "COL",
  "7" = "CHIS",
  "8" = "CHIH",
  "9" = "CDMX",
  "10" = "DGO",
  "11" = "GTO",
  "12" = "GRO",
  "13" = "HGO",
  "14" = "JAL",
  "15" = "MÉX",
  "16" = "MICH",
  "17" = "MOR",
  "18" = "NAY",
  "19" = "NL",
  "20" = "OAX",
  "21" = "PUE",
  "22" = "QRO",
  "23" = "QROO",
  "24" = "SLP",
  "25" = "SIN",
  "26" = "SON",
  "27" = "TAB",
  "28" = "TAMPS",
  "29" = "TLAX",
  "30" = "VER",
  "31" = "YUC",
  "32" = "ZAC"
)

fig_estados_til1_over <- estados_til1_over |> 
  mutate(ent = as.integer(ent)) |> 
  arrange(ent) |> 
  ggplot(aes(tasa, prop)) + 
  geom_point(color = "#314763") + 
  geom_smooth(method = "lm") +
  geom_text_repel(aes(label = labels_vars)) +
  scale_x_continuous(
    breaks = breaks_width(0.05),
    labels = scales::label_percent()
  ) + 
  scale_y_continuous(
    breaks = breaks_width(0.05),
    labels = scales::label_percent()
  ) +
  theme_classic(base_size = 12, base_family = "Trebuchet MS") +
  labs(
    x = "Tasa de informalidad laboral 1 (TIL1)",
    y = "Tasa de sobrecalificación"
  )

guardar_figura(fig_estados_til1_over, "figuras/fig_estados_til1_over.png")
```

Por condición de informalidad

```{r}
tbl_inc_informal |> 
  filter(edu_mismatch_obj == 1)
```

Por nivel educativo

```{r}
general |> 
  group_by(educacion, informal) |> 
  summarise(
    n = n(),
    tot = sum(fac_tri)
  ) |> 
  mutate(prop = tot / sum(tot)) |> 
  ungroup() |> 
  filter(informal == 1)
```

```{r}
datos_svy |> 
  group_by(edu_mismatch_obj) |> 
  filter(!is.na(ingreso_mensual)) |> 
  summarise(
    n = n(),
    tot = sum(fac_tri),
    promedio = survey_mean(ingreso_mensual, vartype = NULL)
  )
```

Se calcula el porcentaje de personas ocupadas por nivel educativo

```{r}
general |> 
  mutate(
    educacion = as.integer(educacion),
    edu_tipo = case_when(
      between(educacion, 0, 1) ~ "0",
      between(educacion, 2, 3) ~ "1",
      educacion == 4 ~ "2",
      between(educacion, 6, 9) ~ "3",
      TRUE ~ NA
    )
  ) |> 
  group_by(edu_tipo) |> 
  summarise(tot = sum(fac_tri)) |> 
  mutate(prop = tot / sum(tot))
```

Se calcula incidencia general por tipo de educación

```{r}
general |> 
  mutate(
    educacion = as.integer(educacion),
    edu_tipo = case_when(
      between(educacion, 0, 1) ~ "0",
      between(educacion, 2, 3) ~ "1",
      educacion == 4 ~ "2",
      between(educacion, 6, 9) ~ "3",
      TRUE ~ NA
    )
  ) |> 
  group_by(edu_tipo, edu_mismatch_obj) |> 
  summarise(tot = sum(fac_tri)) |> 
  mutate(prop = tot / sum(tot))
```

Se calcula incidencia en individuos con educación superior por grupos de edad

```{r}
general |> 
  mutate(educacion = as.integer(educacion)) |> 
  filter(between(educacion, 6, 9)) |> 
  group_by(edad_7g, edu_mismatch_obj) |> 
  summarise(n = n(), tot = sum(fac_tri)) |> 
  mutate(prop = tot / sum(tot)) |> 
  filter(edu_mismatch_obj == 1)
```



```{r}
general |> 
  mutate(educacion = as.integer(educacion)) |> 
  filter(between(educacion, 6, 9)) |> 
  group_by(edad_7g) |> 
  summarise(tot = sum(fac_tri)) |> 
  mutate(prop = tot / sum(tot))
```


