---
date: today
---

El objetivo de este documento es ver qué tanto se puede automatizar el código para crear gráficas

```{r}
#| label: setup
#| message: false
#| warning: false

source("scripts/6_cuadros_v3.R")
```

Se realiza gráfica

```{r}

## PIB vs Egresados -----------------------------------------------------------

# pivotar para graficar
datos_pivot <-  pib_vs_egres |> 
  pivot_longer(
    cols = c(variacion_egres, variacion_pib),
    names_to = "variable",
    values_to = "nivel"
  )

# leyendas para la gráfica
labels_vars <- c(
  "variacion_pib" = "PIB",
  "variacion_egres" = "Egresados"
)

# gráfica
fig_pib_vs_egres <- 
  datos_pivot %>%
  ggplot(aes(
    x = periodo, y = nivel, 
    # color, tipo de punto y de línea según variable
    color = variable, shape = variable, linetype = variable)
  ) + 
  geom_point() + 
  geom_line() + 
  # eje x
  scale_x_continuous(
    # marcas (valores) permitidos
    breaks = seq(2000, 2024, by = 1)
  ) +
  # eje y
  scale_y_continuous(
    # etiquetas
    labels = scales::label_percent(),
    # marcas (valores) 
    breaks = seq(-0.1, 0.2, by = 0.05)
  ) +
  # leyenda y paleta de color
  scale_color_brewer(palette = "Set1", name = NULL, labels = labels_vars) + 
  scale_shape_discrete(name = NULL, labels = labels_vars) + 
  scale_linetype_discrete(name = NULL, labels = labels_vars) + 
  # estilo de fuente
  theme_classic(base_size = 16, base_family = "Trebuchet MS") + 
  theme(
    # orientación de las marcas del eje x
    axis.text.x = element_text(angle = 90, vjust = 0.5),
    # mostrar la leyenda abajo de la gráfica
    legend.position = "bottom",
    # tamaño de letra de la leyenda
    legend.text = element_text(size = 14)
  ) +
  labs(
    # no muestra la variable asociada al eje
    x = NULL,
    y = NULL
  )

fig_pib_vs_egres
```

Se validan los posibles cambios

`breaks_width`

```{r}
datos_pivot %>%
  ggplot(aes(
    x = periodo, y = nivel, 
    # color, tipo de punto y de línea según variable
    color = variable, shape = variable, linetype = variable)
  ) + 
  geom_point() + 
  geom_line() + 
  # eje x
  scale_x_continuous(
    # marcas (valores) permitidos
    breaks = breaks_width(1)
  ) +
  # eje y
  scale_y_continuous(
    # etiquetas
    labels = scales::label_percent(),
    # marcas (valores) 
    breaks = breaks_width(0.05)
  ) +
  # leyenda y paleta de color
  scale_color_brewer(palette = "Set1", name = NULL, labels = labels_vars) + 
  scale_shape_discrete(name = NULL, labels = labels_vars) + 
  scale_linetype_discrete(name = NULL, labels = labels_vars) + 
  # estilo de fuente
  theme_classic(base_size = 16, base_family = "Trebuchet MS") + 
  theme(
    # orientación de las marcas del eje x
    axis.text.x = element_text(angle = 90, vjust = 0.5),
    # mostrar la leyenda abajo de la gráfica
    legend.position = "bottom",
    # tamaño de letra de la leyenda
    legend.text = element_text(size = 14)
  ) +
  labs(
    # no muestra la variable asociada al eje
    x = NULL,
    y = NULL
  )

```

`list`

```{r}
otros_elementos <- list(
  # estilo de fuente
  theme_classic(base_size = 16, base_family = "Trebuchet MS"), 
  theme(
    # orientación de las marcas del eje x
    axis.text.x = element_text(angle = 90, vjust = 0.5),
    # mostrar la leyenda abajo de la gráfica
    legend.position = "bottom",
    # tamaño de letra de la leyenda
    legend.text = element_text(size = 14)
  ),
  labs(
    # no muestra la variable asociada al eje
    x = NULL,
    y = NULL
  )
)

datos_pivot %>%
  ggplot(aes(
    x = periodo, y = nivel, 
    # color, tipo de punto y de línea según variable
    color = variable, shape = variable, linetype = variable)
  ) + 
  geom_point() + 
  geom_line() + 
  # eje x
  scale_x_continuous(
    # marcas (valores) permitidos
    breaks = breaks_width(1)
  ) +
  # eje y
  scale_y_continuous(
    # etiquetas
    labels = scales::label_percent(),
    # marcas (valores) 
    breaks = breaks_width(0.05)
  ) +
  # leyenda y paleta de color
  scale_color_brewer(palette = "Set1", name = NULL, labels = labels_vars) + 
  scale_shape_discrete(name = NULL, labels = labels_vars) + 
  scale_linetype_discrete(name = NULL, labels = labels_vars) + 
  otros_elementos
```

Función

```{r}
otros_elementos <- list(
    # eje x
  scale_x_continuous(
    # marcas (valores) permitidos
    breaks = breaks_width(1)
  ),
  # eje y
  scale_y_continuous(
    # etiquetas
    labels = scales::label_percent(),
    # marcas (valores) 
    breaks = breaks_width(0.05)
  ),
  # leyenda y paleta de color
  scale_color_brewer(palette = "Set1", name = NULL, labels = labels_vars),
  scale_shape_discrete(name = NULL, labels = labels_vars), 
  scale_linetype_discrete(name = NULL, labels = labels_vars),
    # estilo de fuente
  theme_classic(base_size = 16, base_family = "Trebuchet MS"), 
  theme(
    # orientación de las marcas del eje x
    axis.text.x = element_text(angle = 90, vjust = 0.5),
    # mostrar la leyenda abajo de la gráfica
    legend.position = "bottom",
    # tamaño de letra de la leyenda
    legend.text = element_text(size = 14)
  ),
  labs(
    # no muestra la variable asociada al eje
    x = NULL,
    y = NULL
  )
)

crear_fig_lineas <- function(datos, var_x, var_y, var_agrupacion){
  datos |> 
    ggplot(aes(
      x = {{  var_x  }},
      y = {{  var_y  }},
      color = {{  var_agrupacion  }},
      shape = {{  var_agrupacion  }},
      linetype = {{  var_agrupacion  }}
    )) +
    geom_point() + 
    geom_line() + 
    otros_elementos
}
```

Se valida

```{r}
crear_fig_lineas(datos_pivot, periodo, nivel, variable)
```

Sí fue posible, pero para eso debe:

1. Pivotarse los datos
2. Especificarse con anterioridad las etiquetas

Se hace un intento con incidencia por edad

```{r}
labels_vars <- c(
  "0" = "Adecuadamente emparejado",
  "1" = "Sobrecalificación",
  "2" = "Subcalificación"
)

tbl_inc_edad |> 
  mutate(edu_mismatch_obj = as.character(edu_mismatch_obj)) |> 
  crear_fig_lineas(edad, prop, edu_mismatch_obj)
```

Sí lo hizo bien, pero no muestra las leyendas adecuadamente ¿por qué?

Por el momento, sólo trabajamos con `otros_elementos`

```{r}
otros_elementos2 <- list(
   # eje x
  scale_x_continuous(
    # marcas (valores) permitidos
    breaks = breaks_width(1)
  ),
  # eje y
  scale_y_continuous(
    # etiquetas
    labels = scales::label_percent(),
    # marcas (valores) 
    breaks = breaks_width(0.05)
  ),
  # estilo de fuente
  theme_classic(base_size = 16, base_family = "Trebuchet MS"), 
  theme(
    # orientación de las marcas del eje x
    axis.text.x = element_text(angle = 90, vjust = 0.5),
    # mostrar la leyenda abajo de la gráfica
    legend.position = "bottom",
    # tamaño de letra de la leyenda
    legend.text = element_text(size = 14)
  ),
  labs(
    # no muestra la variable asociada al eje
    x = NULL,
    y = NULL
  )
)

tbl_inc_edad |> 
  filter(edu_mismatch_obj == 1) |>
  mutate(edu_mismatch_obj = as.character(edu_mismatch_obj)) |> 
  ggplot(aes(edad, prop, color = edu_mismatch_obj)) + 
  geom_point() + 
  geom_line() +
  scale_color_brewer(palette = "Set1", name = NULL, labels = NULL) +
  scale_fill_discrete(name = NULL, labels = NULL) +
  scale_linetype_discrete(name = NULL, labels = NULL) +
  otros_elementos2
```

No se puede quitar la leyenda, se trabaja con el código original ubicado en "C:/Prog/tesis/bitacora/15-2_Incidencia.Rmd"

EDAD

```{r}
otros_elementos <- list(
  scale_x_continuous(breaks = breaks_width(1)),
  scale_y_continuous(
    labels = scales::label_percent(),
    breaks = breaks_width(0.05)
  ),
  theme_classic(base_size = 16, base_family = "Trebuchet MS"), 
  theme(
    axis.text.x = element_text(angle = 90, vjust = 0.5),
    legend.position = "bottom",
    legend.text = element_text(size = 14)
  ),
  labs(
    x = NULL,
    y = NULL
  )
)

fig_inc_edad <- tbl_inc_edad |> 
  filter(edu_mismatch_obj == 1) |> 
  mutate(edu_mismatch_obj = factor(edu_mismatch_obj)) |> 
  ggplot(
    aes(
    x = edad,
    y = prop
    )
  ) +
  geom_point(color = "#314763", size = 3) + 
  geom_line(color = "#314763") + 
  otros_elementos
```

No puedo poner `color` dentro de `ggplot` ¿por qué?

Función para guardar gráficas

```{r}
guardar_figura <- function(grafica, nombre_archivo){
  ggsave(
    filename = nombre_archivo,
    plot = grafica,
    width = 17,
    height = 10,
    units = "cm",
    dpi = 300 # asegura alta calidad
  )
  
  # mensaje de confirmación
  message(paste("Gráfica guardada exitosamente como:", nombre_archivo))
}
```

Se guarda gráfica

```{r}
guardar_figura()

guardar_figura(grafica = fig_inc_edad, nombre_archivo = "figuras/fig_inc_edad_v3.png")
```

Vamos a guardar la figura del pib vs egresados

```{r}
# pivotar para graficar
datos_pivot <-  pib_vs_egres |> 
  pivot_longer(
    cols = c(variacion_egres, variacion_pib),
    names_to = "variable",
    values_to = "nivel"
  )

# leyendas para la gráfica
labels_vars <- c(
  "variacion_pib" = "PIB",
  "variacion_egres" = "Egresados"
)

# gráfica
fig_pib_vs_egres <- datos_pivot %>%
  ggplot(aes(
    x = periodo, y = nivel, 
    # color, tipo de punto y de línea según variable
    color = variable, shape = variable, linetype = variable)
  ) + 
  geom_point() + 
  geom_line() + 
  # leyenda y paleta de color
  scale_color_brewer(palette = "Set1", name = NULL, labels = labels_vars) + 
  scale_shape_discrete(name = NULL, labels = labels_vars) + 
  scale_linetype_discrete(name = NULL, labels = labels_vars) + 
  otros_elementos
```

```{r}
guardar_figura(grafica = fig_pib_vs_egres, nombre_archivo = "figuras/fig_pib_vs_egres_v3.png")
```

NIVEL EDUCATIVO

```{r}
labels_vars <- c(
  "6" = "Técnico \nsuperior",
  "7" = "Licenciatura",
  "8" = "Maestría",
  "9" = "Doctorado"
  )

otros_elementos_barras <- list(
  scale_x_discrete(labels = labels_vars),
  scale_y_continuous(
    labels = scales::label_percent(),
    breaks = breaks_width(0.1)
  ),
  theme_classic(base_size = 12, base_family = "Trebuchet MS"),
  theme(
    axis.text.x = element_text(angle = 90, vjust = 0.5)
  ),
  labs(
    x = NULL,
    y = NULL
  )
)

tbl_inc_educacion |> 
  filter(edu_mismatch_obj == 1) %>% 
  mutate(edu_mismatch_obj = factor(edu_mismatch_obj)) %>% 
  ggplot(aes(educacion, prop)) + 
  geom_col(fill = "#314763") + 
  otros_elementos_barras
```

Se guarda

```{r}
fig_inc_educacion <- tbl_inc_educacion |> 
  filter(edu_mismatch_obj == 1) %>% 
  mutate(edu_mismatch_obj = factor(edu_mismatch_obj)) %>% 
  ggplot(aes(educacion, prop)) + 
  geom_col(fill = "#314763") + 
  otros_elementos_barras

guardar_figura(grafica = fig_inc_educacion, nombre_archivo = "figuras/fig_inc_educacion_v3.png")
```

CARRERA EDUCATIVA

```{r}
tbl_inc_carreras |> 
  filter(edu_mismatch_obj == 1) %>% 
  mutate(
    campo_amplio = factor(campo_amplio),
    campo_amplio = fct_recode(
      campo_amplio,
      "Educación" = "01",
      "Artes y humanidades" = "02",
      "Ciencias sociales y derecho" = "03",
      "Administración y negocios" = "04",
      "Ciencias naturales, matemáticas y estadística" = "05",
      "Tecnologías de la información y la comunicación" = "06",
      "Ingeniería, manufactura y construcción" = "07",
      "Agronomía y veterinaria" = "08",
      "Ciencias de la salud" = "09",
      "Servicios" = "10",
      # nivel no registrado en INEGI(2016)
      "No especificado" = "99"

    )
  ) %>% 
  ggplot(aes(fct_reorder(campo_amplio, prop), prop)) + 
  geom_col(fill = "#314763") + 
  otros_elementos_barras + 
  scale_x_discrete(labels = scales::label_wrap(width = 30)) + 
  coord_flip()
```

Se guarda

```{r}
fig_inc_carreras <- tbl_inc_carreras |> 
  filter(edu_mismatch_obj == 1) %>% 
  mutate(
    campo_amplio = factor(campo_amplio),
    campo_amplio = fct_recode(
      campo_amplio,
      "Educación" = "01",
      "Artes y humanidades" = "02",
      "Ciencias sociales y derecho" = "03",
      "Administración y negocios" = "04",
      "Ciencias naturales, matemáticas y estadística" = "05",
      "Tecnologías de la información y la comunicación" = "06",
      "Ingeniería, manufactura y construcción" = "07",
      "Agronomía y veterinaria" = "08",
      "Ciencias de la salud" = "09",
      "Servicios" = "10",
      # nivel no registrado en INEGI(2016)
      "No especificado" = "99"

    )
  ) %>% 
  ggplot(aes(fct_reorder(campo_amplio, prop), prop)) + 
  geom_col(fill = "#314763") + 
  otros_elementos_barras + 
  scale_x_discrete(labels = scales::label_wrap(width = 30)) + 
  coord_flip()

guardar_figura(grafica = fig_inc_carreras, nombre_archivo = "figuras/fig_inc_carreras.png")
```

ENTIDADES FEDERATIVAS

Se crea el mapa de México

```{r}
mexico <- ne_states(
  country = "Mexico",
  returnclass = "sf"
)
```


Se establece el id

```{r}
estados <- tribble(
  ~estados,~id,
  "Aguascalientes",1,
  "Baja California",2,
  "Baja California Sur",3,
  "Campeche",4,
  "Coahuila",5,
  "Colima",6,
  "Chiapas",7,
  "Chihuahua",8,
  "Distrito Federal",9,
  "Durango",10,
  "Guanajuato",11,
  "Guerrero",12,
  "Hidalgo",13,
  "Jalisco",14,
  "México",15,
  "Michoacán",16,
  "Morelos",17,
  "Nayarit",18,
  "Nuevo León",19,
  "Oaxaca",20,
  "Puebla",21,
  "Querétaro",22,
  "Quintana Roo",23,
  "San Luis Potosí",24,
  "Sinaloa",25,
  "Sonora",26,
  "Tabasco",27,
  "Tamaulipas",28,
  "Tlaxcala",29,
  "Veracruz",30,
  "Yucatán",31,
  "Zacatecas",32
)

estados <- estados %>% 
  mutate(id = as.character(id))
```

Se realiza la unión

```{r}
df_estados <- tbl_inc_estados |> 
  filter(edu_mismatch_obj == 1) |> 
  left_join(estados, by = c("ent" = "id"))
```

Se realiza la unión con el mapa de México

```{r}
mexico_over <- mexico |> 
  left_join(df_estados, by = c("name" = "estados"))
```

Se realiza gráfica

```{r}
mexico_over %>% 
  ggplot() +
    geom_sf(aes(fill = prop)) + 
    scale_fill_viridis_c(
      # invierte la intensidad del color
      direction = -1,
      # escoger un tema de paleta de color
      option = "G",
      # elimina el título de la leyenda
      name = NULL,
      # convierte a porcentaje
      labels = scales::percent_format(accuracy = 1)
    ) +
    # elimina las coordenadas
    coord_sf(datum = NA) + 
    theme_classic(base_size = 12, base_family = "Trebuchet MS")
```

Se guarda

```{r}
fig_inc_estados <- mexico_over %>% 
  ggplot() +
    geom_sf(aes(fill = prop)) + 
    scale_fill_viridis_c(
      # invierte la intensidad del color
      direction = -1,
      # escoger un tema de paleta de color
      option = "G",
      # elimina el título de la leyenda
      name = NULL,
      # convierte a porcentaje
      labels = scales::percent_format(accuracy = 1)
    ) +
    # elimina las coordenadas
    coord_sf(datum = NA) + 
    theme_classic(base_size = 12, base_family = "Trebuchet MS")

guardar_figura(grafica = fig_inc_estados, nombre_archivo = "figuras/fig_inc_estados_v3.png")
```

LISTO!!!

Obviamente falta mejor el código, pero en términos generales ya está!!!

Ya puedo realizar la escritura de la versión 3 del capítulo 3 Resultados