---
date: today
format: html
---

Este documento tiene como objetivo servir de apoyo para la escritura de la versión 3 del capítulo 3 Resultados

```{r}
#| label: setup
#| message: false
#| warning: false

source("scripts/7_figuras_v2.R")
```

INCIDENCIA GENERAL

```{r}
tbl_inc_tot
```

El 50.9% de jóvenes egresados de educación superior se encuentran en ocupaciones que requieren una educación menor

El 47.7% están adecuadamente emparejados.

El 47.7% no presenta desajuste entre la educación que poseen y la requerida por la ocupación

Los resultados muestran que 1 de cada 2 jóvenes egresados presentan desajuste educativo, es decir, la educación que poseen es distinta a la requerida por la ocupación. 

Los resultados muestran que una parte considerable de jóvenes egresados presentan desajuste educativo


POR GÉNERO

```{r}
tbl_inc_genero
```

El 49.1% de las jóvenes están adecuadamente emparejadas a la ocupación. Por su parte, el 46.2% de los hombres lo están.

En cuanto a la sobrecalificación, existen más hombres sobrecalificados que mujeres. Los primeros presentan un porcentaje de 52.4%, mientras que las mujeres 49.5%
[esta diferencia es estadísticamente significativa?]


```{r}
calcular_inc_svy_grp(datos_svy, edu_mismatch_obj, mujer)
```

Del total de jóvenes sobrecalificados, el 49.5% son mujeres, mientras que 50.5% son hombres. 

```{r}
tbl_est_desc_genero
```

Cabe señalar que no existe tanta diferencia de género en la composición de la muestra. Del total de observaciones, el 50.9% son mujeres y 49.1% son hombres.

[Recuerda que puede obtenerse el porcentaje general, como si fuera una media ponderada, así

$$
=(\% muestra\_muj * \% over\_muj) + ( \% muestra\_hom * \% over\_hom) \\
=\left(0.5091\ast0.495\right)+\left(0.4908\ast0.524\right) \\
=0.509\ =\ 50.9\%
$$

Que es igual al porcentaje general

Donde: $%over%$, se obtiene de grupo -> desajuste

]

POR EDAD

```{r}
fig_inc_edad
```

Los resultados son relativamente acordes a la evidencia sugerida por la literatura, donde el porcentaje de individuos sobrecalificados disminuye conforme aumenta la edad de la muestra.

```{r}
tbl_inc_edad
```

En ese sentido, el 56.2% de jóvenes de 25 años están sobrecalificados y en el caso de 34 años, el 50.3% lo está; una disminución del 10.5%.

Sin embargo, la tendencia no es tan clara o uniforme. En algunos casos, vuelve a incrementarse el porcentaje de sobrecalificados. Por ejemplo, en la edad de 28 años existen 51.2% de sobrecalificados, pero a la edad siguiente (29 años) se incrementa hasta 54.7%, es decir, un incremento del 6.8%.

```{r}
0.503 / 0.562 - 1
0.547 / 0.512 - 1
```

```{r}
tbl_inc_edad |> 
  ungroup() |> 
  filter(edu_mismatch_obj == 1) |> 
  mutate(variacion = prop / lag(prop) - 1)
```

En los casos donde existen mayor variación son los siguientes. De 29 a 30 años, disminuye 11.3% el porcentaje de sobrecalificados, dado que pasa de 54.7% a 48.5%.

Asimismo, de 32 a 33 años también existe una reducción del 11.6% de sobrecalificados, ya que pasa de 50.4% a 44.6%.

Por su parte, de 33 a 34 años se incrementa 12.7% el número de sobrecalificados, debido a que pasa de 44.6% a 50.3%. 

```{r}
tbl_inc_edad |> 
  filter(edu_mismatch_obj == 1) |> 
  mutate(edu_mismatch_obj = factor(edu_mismatch_obj)) |> 
  ggplot(aes(x = edad, y = prop)) +
  geom_point(color = "#314763", size = 3) + 
  geom_line(color = "#314763") + 
  geom_smooth(method = "lm")
```

Nota: no utilizo el método por defecto de `geom_smooth`, muestro el comportamiento de los datos a través de ajustarlos por MCO

Ajustando los datos a un modelo de regresión lineal, se observa que en promedio el porcentaje de sobrecalificados disminuye conforme aumenta la edad del individuo.

```{r}
df <- tbl_inc_edad |> 
  filter(edu_mismatch_obj == 1)

model_inc_edad <- lm(prop ~ edad, data = df)
summary.lm(model_inc_edad)
```

En específico, un año adicional en la edad de la muestra disminuye, en promedio, 0.9% el porcentaje de sobrecalificados, manteniendo los demás factores como constantes

```{r}
model_inc_edad$coefficients
```

```{r}
0.009047219 * 100
```

Por lo tanto, aunque la tendencia no sea tan clara, en promedio, conforme aumenta la edad del individuo disminuye el porcentaje de sobrecalificados.

No obstante, el porcentaje sigue siendo elevado el porcentaje observado es de 50.3% y el porcentaje estimado es de 47.0%, es decir, en la edad de 34 años el porcentaje de sobrecalificados, en promedio, es de 47.0%.

En ambos casos, la incidencia sigue siendo considerable.

```{r}
model_inc_edad$fitted.values
```

¿Cómo es el comportamiento de la población total ocupada?

Primero, se construye la tabla `general`. Por fortuna, el archivo "C:/Prog/tesis/scripts/6_cuadros_v3.R" ya está casi definida la tabla con la que deseamos trabajar. Queda pendiente definir las variables como factor y los datos como tipo survey

```{r}
general2 <- convertir_a_factor(general)

general_svy <- definir_encuesta(general2)
```

Después, se calcula la incidencia general para conocer el panorama

```{r}
calcular_incidencia_svy_tot(general_svy, edu_mismatch_obj)
```

El 20.2% de la población ocupada está sobrecalificada, mientras que el 59.4% está adecuadamente emparejada.

Ahora sí, se valida la incidencia por edad

```{r}
# inc_gral <- general_svy |> 
#   filter(over_obj == 1) |> 
#   calcular_inc_svy_des(edad, over_obj)
```

```{r}
# inc_gral |> 
#   ungroup() |> 
#   summarise(tot = sum(tot))
```

Esa no es el total de la población ocupada, se valida con la incidencia general

```{r}
inc_gral <- calcular_incidencia_svy_tot(general_svy, edu_mismatch_obj)

inc_gral |> 
  summarise(tot = sum(tot))
```

Exacto! Sí son 59.4 millones. Entonces no puedo aplicar la fórmula, haré el cálculo manual

```{r}
general_svy |> 
  summarise(tot = sum(fac_tri))
```

Sí se puede trabajar con los verbos del `tidyverse`

```{r}
inc_gral_edad <- general_svy |> 
  group_by(edad, over_obj) |> 
  summarise(tot = sum(fac_tri)) |> 
  ungroup()

inc_gral_edad |> 
  group_by(over_obj) |> 
  summarise(tot = sum(tot)) 
```

Se observa que sí estaba bien. El código anterio solo mostraba el total de sobrecalificados.

Bueno, ahora se calcula porcentaje

```{r}
inc_gral_edad <- inc_gral_edad |> 
  group_by(edad) |> 
  mutate(prop = tot / sum(tot))
```

Se grafica

```{r}
inc_gral_edad |> 
  filter(over_obj == 1) |> 
  mutate(over_obj = factor(over_obj)) |> 
  ggplot(aes(x = edad, y = prop)) +
  geom_point(color = "#314763", size = 1) + 
  geom_line(color = "#314763") + 
  geom_smooth(method = "lm")
```

Ajustando los datos a un modelo de regresión lineal tipo MCO, en promedio también disminuye el porcentaje de sobrecalificados. 

Se valida valor extremo

```{r}
inc_gral_edad |> 
  filter(over_obj == 1 & edad > 80)
```

El valor `97` NO indica valor no especificado. Si es una edad válida en la muestra.

Por tanto, la relación entre la edad y la sobrecalificación presenta una tendencia cóncava hacia arriba donde en los primeros y últimos años de edad laboral existe una elevada proporción de individuos sobrecalificados, pero conforme posteriormente (anteriormente) disminuye dicho porcentaje

```{r}
df_2 <- inc_gral_edad |> 
  filter(over_obj == 1)

model_inc_edad_gral <- lm(prop ~ edad, data = df_2)

summary.lm(model_inc_edad_gral)
```

Con datos de la población total ocupada, un aumento en la edad del individuo disminuye, en promedio, 0.3% el porcentaje de sobrecalificados.

```{r}
model_inc_edad_gral$coefficients
```

```{r}
0.003433419 * 100
```

POR NIVEL EDUCATIVO

```{r}
tbl_inc_educacion
```

```{r}
fig_inc_educacion
```

Los jóvenes egresados de técnico superior presentan el mayor porcentaje de sobrecalificados: 58.9%. Por su parte, los egresados de maestría presentan el menor porcentaje: 28.1%

Parece que conforme aumenta el nivel educativo del individuo disminuye el porcentaje de sobrecalificados. 

Para ser exactos, creo que también se observa un comportamiento cóncavo hacia arriba. Se valida con `anios_estudios`

```{r}
inc_anios_est <- calcular_inc_svy_des(datos_svy, anios_estudios, over_obj) |> ungroup()
```

Se realiza gráfica

```{r}
inc_anios_est |> 
  filter(over_obj == 1) |> 
  mutate(over_obj = factor(over_obj)) |> 
  ggplot(aes(x = anios_estudios, y = prop)) +
  geom_point(color = "#314763", size = 1) + 
  geom_line(color = "#314763") + 
  geom_smooth(method = "lm")
```

En efecto, en promedio disminuye la proporción de sobrecalificados conforme se incrementan los años de estudios de la muestra

```{r}
df_3 <- inc_anios_est |> 
  filter(over_obj == 1)

model_inc_anios_est <- lm(prop ~ anios_estudios, data = df_3)

summary.lm(model_inc_anios_est)
```

```{r}
model_inc_anios_est$coefficients
```

En promedio, disminuye 4.1% el porcentaje de sobrecalificados cuando aumenta un año de educación, ceteris paribus.

```{r}
0.04070593 * 100
```

¿Se puede valir por género? Quizá sí, pero sería sin la función

```{r}
datos_svy |> 
  group_by(educacion, mujer, over_obj) |> 
  summarise(tot = sum(fac_tri)) |> 
  mutate(prop = tot / sum(tot)) |> 
  ungroup() |> 
  filter(over_obj == 1)
```

Espero entender bien, cuando se analiza por género. En el caso de técnico superior, el 61.4% de las mujeres están sobrecalificadas comparado con el 56.8% de los hombres. 

En licenciatura: 53.8% hombres y 50.8%

En maestría: 30.4% hombres y 25.8% mujeres

En doctorado: 0% hombres y 43.2% mujeres

Conforme aumenta el nivel educativo, disminuye el porcentaje de mujeres sobrecalificadas

POR CARRERAS

```{r}
tbl_inc_carreras |> 
  ungroup() |> 
  filter(edu_mismatch_obj == 1) |> 
  arrange(desc(prop))
```

```{r}
fig_inc_carreras
```

El 88.8% de jóvenes egresados de la carrera de servicios están sobrecalificados.

Este es un hallazgo impresionante. La literatura no ha mostrado algo al respecto de la carrera de servicios. La literatura ha identificado que las carreras relacionadas a ciencias sociales y economico administrativas presentaban la mayor incidencia. Parece que, como lo sospechaba, la literatura no consideró los estudios de técnico superior, es decir, a toda la educación superior. Solamente se enfocaban en los individuos con estudios profesionales (de licenciatura). ¿Cómo se puede validar?

Primero, validando la composición de la distribución por nivel educativo

```{r}
datos_svy |> 
  filter(campo_amplio == "10") |> 
  group_by(campo_amplio, educacion) |> 
  summarise(tot = sum(fac_tri)) |> 
  mutate(prop = tot / sum(tot)) |> 
  arrange(desc(prop))
```

Del total de individuos egresados de la carrera de servicios, el 91.1% son egresados de los estudios de licenciatura.

Entonces, no. A pesar de que elimine los estudios de técnico superior, la carrera de servicios presentará la mayor incidencia. Se valida.

```{r}
datos_svy |> 
  filter(campo_amplio == "10") |> 
  group_by(campo_amplio, educacion, over_obj) |> 
  summarise(tot = sum(fac_tri)) |> 
  mutate(prop = tot / sum(tot))
```

En efecto, del total de jóvenes egresados de la carrera de servicios los que tienen estudios de licenciatura, el 90.5% está sobrecalificado. Por su parte, los egresados de técnico superior el 74.4% lo está. 

¿Qué campos específicos presentan mayor sobrecalificación?

Primero se añade dicha variable, se intenta directamente en `jovenes`

```
datos_procesados <- datos_procesados %>% 
    mutate(
      campo_amplio = if_else(str_length(cs_p14_c) == 5, str_c("0", cs_p14_c), cs_p14_c)
    ) %>% 
    separate(
      campo_amplio,
      # campo amplio a 1 dígito de CMPE
      into = c("campo_amplio", "res"),
      sep = 2
    ) %>% 
    select(-res)
```

```{r}
df_4 <- jovenes |> 
  mutate(
    campo_espec = if_else(str_length(cs_p14_c) == 5, str_c("0", cs_p14_c), cs_p14_c),
    campo_detal = if_else(str_length(cs_p14_c) == 5, str_c("0", cs_p14_c), cs_p14_c),
    ) %>% 
  separate(
    campo_espec,
      # campo específico a 2 dígitos de CMPE
      into = c("campo_espec", "res"),
      sep = 3
    ) %>% 
  separate(
    campo_detal,
      # campo detallado a 3 dígitos de CMPE
      into = c("campo_detal", "res"),
      sep = 4
    ) %>%
  select(-res)
```

Se calcula incidencia

```{r}
df_6 <- df_4 |> 
  group_by(campo_espec, over_obj) |> 
  summarise(tot = sum(fac_tri)) |> 
  mutate(prop = tot / sum(tot)) |> 
  ungroup() |>
  filter(over_obj == 1) |> 
  arrange(desc(prop))

df_6
```

Los campos específicos que presentan mayor sobrecalificación son:

* 101 servicios profesionales y deportes: 90.9%
* 104: servicios de seguridad: 90.0%
* 081: agronomía, horticultura, silvicultura y pesca: 73.7%

Por su parte, las que presentan menor incidencia:

* 091: ciencias médicas: 9.3%
* 103: seguridad para el trabajo: 10.2%
* 053 Matemáticas y estadística: 18.2%

¿Cuántos están por encima de la incidencia general?

```{r}
df_5 <- tribble(
  ~campo_espec, ~over_obj, ~tot, ~prop,
  "general", 1, 1, 0.509449336
)

df_6 |> 
  add_row(df_5) |> 
  filter(prop >= prop[campo_espec == "general"])

df_6 |> 
  add_row(df_5) |> 
  filter(prop <= prop[campo_espec == "general"])
```

12 carreras son superior a la incidencia general.

Mientras que 17 son menores a la incidencia general

Por último,

```{r}
df_4 |> 
  group_by(campo_espec, over_obj, campo_detal) |> 
  summarise(tot = sum(fac_tri)) |> 
  mutate(prop = tot / sum(tot)) |> 
  arrange(desc(prop), .by_group = TRUE)
```

Del total de sobrecalificados:

De las carreras con mayor sobrecalificación:

101

* El 57.0% son de 1015 gastronomía y servicios
* 25.9% de 1016 Hospitalidad y turismo
* 15.0% de 1013 Servicios de cuidado personal y belleza

104

* 96.6% de 1041 Seguridad pública

081

* 89.8% de 0811 Producción y explotación agrícola y ganadera

Del total sin sobrecalificación:

De las carreras con menor sobrecalificación:

091 

* 84.2% de 0911 Medicina general

053

* 55.0% de 0531 Matemáticas
* 45.0% de 0532 Estadística y actuaría

Si Salas Velasco menciona que las carreras de habilidades específicas presentan menor probabilidad de desajuste vertical y horizontal, ¿por qué las carreras de servicios presentan la mayor incidencia?

POR REGIONES

```{r}
tbl_inc_regiones |> 
  filter(edu_mismatch_obj == 1)
```

Me percate que tenía asignado incorrectamente los valores que identifica cada región del país

El cambio se hace en "C:/Prog/tesis/scripts/3_construccion_variables_v2.R" y se guardan en "C:/Prog/tesis/scripts/3_construccion_variables_v3.R". Asimismo, se modifica "C:/Prog/tesis/scripts/6_cuadros_v3.R" el cambio de archivo. Se vuelve a ejecutar todo el código de este archivo

Después de aplicar los cambios. Se observa que la región sur presenta la mayor incidencia: 59.9%. Mientras que la región centro la menor incidencia: 46.2%.

POR ESTADOS

```{r}
tbl_inc_estados |> 
  filter(edu_mismatch_obj == 1) |> 
  arrange(desc(prop))
```

```{r}
fig_inc_estados
```

Los estados que presentan mayor incidencia:

* 12 Guerrero: 63.7%
* 27 Tabasco: 62.0%
* 23 Quintana Roo: 61.8%

Por su parte, los que presentan menor incidencia:

* 9 CDMX: 36.8%
* 22 Querétaro: 43.6%
* 19 Nuevo Léon: 44.7%

¿Cuántos están por encima o por debajo de la incidencia general?

```{r}
df_7 <- tribble(
  ~ent, ~edu_mismatch_obj, ~n, ~tot, ~prop,
  "general", 1, 1, 1, 0.509449336
)

tbl_inc_estados |> 
  ungroup() |> 
  add_row(df_7) |> 
  filter(edu_mismatch_obj == 1) |> 
  filter(prop >= prop[ent == "general"])

tbl_inc_estados |> 
  ungroup() |> 
  add_row(df_7) |> 
  filter(edu_mismatch_obj == 1) |> 
  filter(prop <= prop[ent == "general"])
```

23 estados tienen una incidencia mayor a la general y 9 por debajo

Parece existir una relación entre las condiciones laborales precarias y la sobrecalificación por entidad federativa, pero ¿cómo validarlo?

* Tasa de condiciones críticas de ocupación TCCO
* Tasa de informalidad laboral 1 TIL1

Pero, ¿qué es TCCO?

Se investigo en internet: https://www.inegi.org.mx/contenidos/saladeprensa/boletines/2026/iooe/IOE2026_01.pdf p. 9

Además, de las tasa mencionadas existen:

* Tasa de presión general
* Tasa de subocupación

A continuación, se definen

Tasa de presión general: 

"... la tasa es una medida global de la competencia por plazas de trabajo que se conforma por quienes quieren trabajar; por quienes tienen un empleo, pero quieren cambiarlo; y por quienes buscan
otro más para tener un segundo trabajo."

Tasa de subocupación:

"Constituye a la población ocupada que tiene la necesidad y disponibilidad de ofertar más tiempo de trabajo de lo que su ocupación actual le permite."

Tasa de condiciones críticas de ocupación:

"Indicador de condiciones inadecuadas de empleo desde el punto de vista del tiempo de trabajo, los ingresos o una combinación insatisfactoria de ambos. Incluye a las personas que trabajan
menos de 35 horas a la semana por razones ajenas a sus decisiones, a quienes trabajan más de 35 horas semanales con ingresos mensuales inferiores al salario mínimo y a quienes laboran más de 48 horas semanales y que ganan hasta dos salarios mínimos"

Tasa de informalidad laboral 1:

"Se refiere a la suma, sin duplicar, de las y los ocupados que son laboralmente vulnerables por la naturaleza de la unidad económica para la que trabajan, más aquellas personas cuyo vínculo o
dependencia laboral no se reconoce por su fuente de trabajo. En esta tasa se incluyen —además del componente que labora en micronegocios no registrados o sector informal— otras modalidades análogas, como las y los ocupados por cuenta propia en la agricultura de
subsistencia, así como a quienes laboran sin la protección de la seguridad social y cuyos servicios los utilizan las unidades económicas registradas"

Es decir,

* TPG: refiere competencia por puestos de trabajo
* TSUB: indica cuántas personas quieren trabajar más tiempo
* TCCO: condición del trabajo medido en tiempo de trabajo e ingreso percibido
* TIL1: trabajadores vulnerables o que la empresa no los reconoce como tal

Me interesa TCCO y TIL1, establezco que las características de la ocupación se relacionan con la sobrecalificación, es decir, en los estados donde existe una mayor tasa crítica de ocupación hay mayor incidencia y viceversa. 

Vamos a empezar con TCCO

De acuerdo a (INEGI, 2023) se calcula así

$$
TCCO = PCCO / PO * 100
$$

Donde

$PCCO$: Población en Condiciones Críticas de Ocupación (TCCO=1 a 3)

$PO$: Población Ocupada (Clase2=1)

Primero, vamos a calcular la tasa general para lo cual ocuparemos la tabla `ocupada`

```{r}
ocupada |> 
  count(tcco) 
```

Entonces, se seleccionan los valores distintos a 0.

```{r}
ocupada |> 
  count(clase2)
```

Se me ocurre a partir de aplicar filtro en `summarise`

```{r}
ocupada |> 
  mutate(fac_tri = as.double(fac_tri)) |> 
  summarise(
    pcco = sum(fac_tri[tcco != "0"]),
    po = sum(fac_tri),
    tcco = pcco / po 
  )
```

Se valida con "https://www.inegi.org.mx/contenidos/saladeprensa/boletines/2025/enoe/enoe2025_08.pdf"

Los resultados se aproximan mucho. En el informe aparece una tasa de 32.5% y aquí de 32.2%

Ahora se procede a crear la función

```{r}
calcular_tcco <- function(datos, ponderador){
  datos |> 
    summarise(
    pcco = sum({{ ponderador }}[tcco != "0"]),
    po = sum({{ ponderador }}),
    tcco = pcco / po 
  )
}
```

Se valida

```{r}
ocupada |> 
  mutate(fac_tri = as.double(fac_tri)) |> 
  calcular_tcco(fac_tri)
```

Ahora se hace a nivel estatal

```{r}
ocupada |> 
  mutate(fac_tri = as.double(fac_tri)) |> 
  group_by(ent) |> 
  summarise(
    pcco = sum(fac_tri[tcco != "0"]),
    po = sum(fac_tri),
    tcco = pcco / po
  )
```

Está correcto!!

Ahora se unen

```{r}
tcco_estados <- ocupada |> 
  mutate(fac_tri = as.double(fac_tri)) |> 
  group_by(ent) |> 
  summarise(
    pcco = sum(fac_tri[tcco != "0"]),
    po = sum(fac_tri),
    tcco = pcco / po
  )
```

Se valida tipos de datos en `tbl_inc_estados`

```{r}
glimpse(tbl_inc_estados)
```

Se unen

```{r}
tcco_estados_over <- tbl_inc_estados |> 
  filter(edu_mismatch_obj == 1) |> 
  left_join(tcco_estados, by = "ent")
```

Se grafica

```{r}
tcco_estados_over |> 
  ggplot(aes(tcco, prop)) + 
  geom_point() + 
  geom_smooth() +
  geom_text_repel(aes(label = ent))
```

Sin establecer ningún tipo de relación, a priori, establecido por defecto en `geom_smooth`. Se observa un comportamiento casi lineal.

Se calcula coeficiente de correlación

```{r}
stats::cor(tcco_estados_over$tcco, tcco_estados_over$prop)
```

Es del 38.2%, que indica una relación positiva

Ahora vayamos con las demás tasas. Me interesa la tasa de informalidad 1. Se calcula así

$$
TIL1 = POI / PO
$$

Donde

$PO$: población en Ocupación Informal (EMP_PPAL=1)

$PO$: Población Ocupada (Clase2=1)

Se calcula TIL1 general

```{r}
ocupada |> 
  mutate(fac_tri = as.double(fac_tri)) |> 
  summarise(
    poi = sum(fac_tri[emp_ppal == "1"]),
    po = sum(fac_tri),
    til1 = poi / po
  )
```

Está correcto

Se calcula a nivel estatal

```{r}
# solo para TIL1
calcular_til1_estados <- function(datos, grupo, ponderador){
  datos |> 
    mutate(ponderador = as.double({{ ponderador }})) |> 
    group_by({{ grupo }}) |> 
    summarise(
      poi = sum(ponderador[emp_ppal == "1"]),
      po = sum(ponderador),
      til1 = poi / po
    )
}

# Obtener tasa en general
calcular_t_ocup_gpo <- function(datos, grupo, ponderador, poblacion, condicion, valor){
  # concateno
  filtro <- paste(poblacion, condicion, valor)
  
  datos |> 
    mutate(ponderador = as.double({{ ponderador }})) |> 
    group_by({{ grupo }}) |> 
    summarise(
      numerador = sum(ponderador[ !!parse_expr(filtro) ]),
      denominador = sum(ponderador),
      tasa = numerador / denominador
    )
}

crear_fig_tasa_vs_over <- function(datos, grupo, tasa, prop){
  datos |> 
    ggplot(aes({{ tasa }}, {{ prop }})) + 
    geom_point() + 
    geom_smooth() +
    geom_text_repel(aes(label = {{ grupo }}))
}
```

Se valida

TIL1

```{r}
til1_estados <- calcular_t_ocup_gpo(ocupada, ent, fac_tri, "emp_ppal", "==", "1")
```

Sí se pudo!!!

Se une

```{r}
til1_estados_over <- tbl_inc_estados |> 
  filter(edu_mismatch_obj == 1) |> 
  left_join(til1_estados, by = "ent")

crear_fig_tasa_vs_over(til1_estados_over, ent, tasa, prop)
```

Existe una mejor relación

```{r}
stats::cor(til1_estados_over$tasa, til1_estados_over$prop)
```

```{r}
unir_tbl_tasa_over <- function(datos1, datos2, llave){
  datos1 |> 
    filter(edu_mismatch_obj == 1) |> 
    left_join(datos2, by = join_by({{  llave  }}))
}
```

Se valida

```{r}
unir_tbl_tasa_over(tbl_inc_estados, til1_estados, ent)
```

De momento me quedo con las dos tasas calculadas:

* TCCO
* TIL1

```{r}
tcco_estados_over
til1_estados_over
```

Por último, vamos a realizar una regresión múltiple con dichas tasas

```{r}
estados_tasas_over <- tcco_estados_over |> 
  full_join(til1_estados_over, by = "ent") |> 
  select(ent, prop.x, tcco, tasa) |> 
  rename(
    "over" = "prop.x",
    "til1" = "tasa"
  )

model_estados_t_over <- lm(over ~ tcco + til1, data = estados_tasas_over)

summary.lm(model_estados_t_over)
```

TCCO no es significativa!!! Se elimina del modelo y se vuelve a estimar

```{r}
model_estados_t_over <- lm(over ~ til1, data = estados_tasas_over)

summary.lm(model_estados_t_over)
```

```{r}
model_estados_t_over$coefficients
```

El modelo explica el 30.4% de la variabilidad de los datos (R-Cuadrada).

Por otra parte, el coeficiente tiene un nivel de confianza del 99%, siendo estadísticamente significativo.

Indica que, un aumento del 1% de la tasa de informalidad laboral 1 (TIL1) incrementa, en promedio, el porcentaje de sobrecalificación un 26.3% de jóvenes egresados en el estado $i$

Se validan valores predichos

```{r}
model_estados_t_over$fitted.values
```

Parece que, la incidencia de la sobrecalificación a nivel estatal está relacionado a la estructura del mercado laboral de dicho estado. En estados caracterizados por mayor vulnerabilidad de los trabajadores presentan los mayores niveles de incidencia de sobrecalificación. 

En ese sentido,

```{r}
datos_svy |> 
  calcular_inc_svy_des(informal, over_obj)
```

Los jóvenes ubicados en la informalidad presentan mayor incidencia: 63.1% comparado con 46.4% aquellos que no lo están.

También se valida la relación entre % individuos con educación superior y % sobrecalificados.

Para lo cual, vamos a trabajar con `general2`

```{r}
estados_prop_edu_sup <- general2 |> 
 group_by(ent, educacion) |> 
  summarise(tot = sum(fac_tri)) |> 
  ungroup() |> 
  mutate(
    educacion = as.integer(educacion),
    valid_edu_sup = if_else(between(educacion, 6, 9), 1, 0)
  ) |> 
  group_by(ent) |>
  summarise(
    edu_sup = sum(tot[valid_edu_sup == 1], na.rm = TRUE), 
    tot = sum(tot)
  ) |> 
  mutate(prop = edu_sup / tot)
```

Ahora se une con la tabla creada previamente: `estados_tasas_over`

```{r}
estados_tasas_over2 <- estados_prop_edu_sup |> 
  select(ent, prop) |> 
  rename("edu_sup" = "prop") |> 
  full_join(estados_tasas_over, by = "ent")
```

Se valida la gráfica

```{r}
crear_fig_tasa_vs_over(estados_tasas_over2, ent, edu_sup, over)
```

Se observa una relación negativa, en los estados que presentan mayor porcentaje de individuos con educación superior presentan la menor incidencia en jóvenes

se calcula coeficiente de correlación

```{r}
cor(estados_tasas_over2$edu_sup, estados_tasas_over2$over)
```

Es una relación digamos algo "fuerte"

Se valida regresión

```{r}
model_estados_t_over2 <- lm(over ~ tcco + til1 + edu_sup, data = estados_tasas_over2)

summary.lm(model_estados_t_over2)
```

Las tasas ya no son significativas, se quitan del modelo

```{r}
model_estados_t_over2 <- lm(over ~ edu_sup, data = estados_tasas_over2)

summary.lm(model_estados_t_over2)
```

Ya me confundí con la interpretación, y si lo convierto a porcentaje?

```{r}
df_8 <- estados_tasas_over2 |> 
  mutate(
    edu_sup = edu_sup * 100,
    over = over * 100,
    tcco = tcco * 100,
    til1 = til1 * 100
  )

model_df8 <- lm(over ~ edu_sup, data = df_8)

summary.lm(model_df8)
```

```{r}
df_8 

model_df8$coefficients
model_df8$fitted.values
```


```{r}
plot(model_estados_t_over2)
```


Por último,

```{r}
datos_svy |> 
  filter(!is.na(ingreso_mensual)) |> 
  group_by(edu_mismatch_obj) |> 
  summarise(promedio = survey_mean(ingreso_mensual))
```

