---
date: today
format: html
---

Este documento pretende ayudar en el acopio de ideas para la sección 3.1 Análisis descriptivo V3

```{r}
#| label: setup
#| message: false
#| warning: false

# archivos requeridos ----------------------------------------------- 
source("scripts/1_importacion_v12.R")
source("scripts/2_construccion_tablas_v14.R")
source("scripts/3_construccion_variables_v4.R")
source("scripts/4_metodologia_v1.R")
source("scripts/5_calcular_incidencia_v4.R")

# Selección de población objetivo ----------------------------------- 
# Limpieza y construcción de variables
general <- construir_variables(ocupada)

# Aproximación empírica del enfoque normativo de la OIT 
# basado en correspondencias
general <- asignar_edu_mismatch(general, ciuo08)

# Crea la tabla de la población objetivo
jovenes <- seleccionar_jov(general)

# se pasan a factores
jovenes <- convertir_a_factor(jovenes)

# se define como encuesta compleja
datos_svy <- definir_encuesta(jovenes)
```

Se valida la educación requerida

```{r}
sinco19 <- determinar_edu_obj(ciuo08)
sinco19
```

Puedo hacerlo concatenando

```{r}
sinco19 |> 
  mutate(
    objetivo_min = as.character(objetivo_min),
    objetivo_max = as.character(objetivo_max),
    tot_edu = str_c(objetivo_min, objetivo_max)
  ) |> 
  count(tot_edu) |> 
  mutate(prop = n / sum(n))
```

Se hace a 1 dígito del SINCO-19

```{r}
sinco19 <- sinco19 |> 
  separate(
    s19_unit,
    into = "s19_div",
    sep = 1,
    remove = FALSE
  )

sinco19
```


Se vuelve a hacer el procedimiento anterior, pero a 1 dígito del SINCO-19

```{r}
sinco19 <- sinco19 |> 
  mutate(
    objetivo_min = as.character(objetivo_min),
    objetivo_max = as.character(objetivo_max),
    tot_edu = str_c(objetivo_min, objetivo_max)
  )

sinco19 |> 
  group_by(s19_div, tot_edu) |>
  summarise(n = n()) |> 
  mutate(prop = n / sum(n)) |> 
  ungroup()
```

Al revés

```{r}
sinco19 |> 
  group_by(tot_edu, s19_div) |>
  summarise(n = n()) |> 
  mutate(prop = n / sum(n)) |> 
  ungroup()
```

Con esta información se podría decir que la mayoría de los grupos unitarios de ocupación que requieren educación superior pertenecen a la división 1 y 2

De forma gráfica se podría hacer mediante una gráfica de barra apilada, se intenta

```{r}
sinco19 |> 
  group_by(s19_div, tot_edu) |>
  summarise(n = n()) |> 
  mutate(prop = n / sum(n)) |> 
  ungroup() |> 
  ggplot(aes(s19_div, prop, fill = tot_edu)) + 
  geom_col()
```

En la división 1, hay ocupaciones que requieren secundaria o preparatoria?

```{r}
sinco19 |> 
  filter(s19_div == 1 & tot_edu == 34)
```

Sí está correcto!!!

Se intenta darle estilo

```{r}
sinco19 |> 
  group_by(s19_div, tot_edu) |>
  summarise(n = n()) |> 
  mutate(prop = n / sum(n)) |> 
  ungroup() |> 
  ggplot(aes(s19_div, prop, fill = tot_edu)) + 
  geom_col() + 
  scale_fill_brewer(palette = "Set1") +
  theme_classic()
```

El relleno de `NA` lo pone en blanco ¿por qué? quizá por ser valor faltante, se convierte a caracter 

```{r}
sinco19 |> 
  mutate(tot_edu = if_else(is.na(tot_edu), "NA", tot_edu)) |> 
  group_by(s19_div, tot_edu) |>
  summarise(n = n()) |> 
  mutate(prop = n / sum(n)) |> 
  ungroup() |> 
  ggplot(aes(s19_div, prop, fill = tot_edu)) + 
  geom_col() + 
  scale_fill_brewer(palette = "Set1") +
  theme_classic()
```

Listo! 

Tendría dudas en:

* las etiquetas en las leyendas
* poner valor dentro de la gráfica: ¿`geom_text`?


```{r}
sinco19 |> 
  mutate(tot_edu = if_else(is.na(tot_edu), "NA", tot_edu)) |> 
  group_by(s19_div, tot_edu) |>
  summarise(n = n()) |> 
  mutate(
    prop = n / sum(n),
    prop_label = scales::percent(prop, accuracy = 1)
    # prop_label = round(prop * 100)
  ) |>
  ungroup() |>
  ggplot(aes(s19_div, prop, fill = tot_edu)) +
  geom_col() +
  geom_text(aes(label = prop_label)) +
  scale_fill_brewer(palette = "Set1") +
  theme_classic()
```

Se deja para después

El propósito de crear esta figura es para mostrar el ingreso por ocupación 

Se realiza inicialmente con `geom_histogram`, pero como los están están definidos como encuesta compleja deben utilizarse las funciones del paquete `survey` especificados en (Lumley, 2010), entre otros:

* `svyboxplot`: diagrama de caja
* `svyhist`: histograma
* `svyby`: gráfica de barras

Véase   (Lumley, 2010) capítulo 6 pp. 76-100

¿Existirán muchas diferencias entre las realizadas por `ggplot` y las del paquete `survey`?

Mientras nos quedamos con las aproximaciones con `ggplot`

La documentación "srvyr compared to the survey package" me dio la respuesta: `group` junto con `position_stack`

```{r}
s19_div_edu <- sinco19 |> 
  mutate(tot_edu = if_else(is.na(tot_edu), "NA", tot_edu)) |> 
  group_by(s19_div, tot_edu) |>
  summarise(n = n()) |> 
  mutate(prop = n / sum(n)) |> 
  ungroup()

s19_div_edu |> 
  mutate(prop_label = scales::percent(prop, accuracy = 1)) |> 
  ggplot(aes(s19_div, prop, group = tot_edu, fill = tot_edu)) + 
  geom_col() + 
  geom_text(aes(label = prop_label), position = position_stack(vjust = 0.5))
```

Listo!!! Sí quedó. Queda pendiente el tamaño de la letra, pero ya es un aspecto mínimo

```{r}
s19_div_edu |> 
  mutate(prop_label = scales::percent(prop, accuracy = 1)) |> 
  ggplot(aes(s19_div, prop, group = tot_edu, fill = tot_edu)) + 
  geom_col() + 
  geom_text(aes(label = prop_label), position = position_stack(vjust = 0.5)) +
  scale_fill_brewer(palette = "Set1") +
  scale_y_continuous(labels = NULL, breaks = NULL) + 
  theme_classic() +
  labs(x = NULL, y = NULL)
```

Ahora se realiza el diagrama de caja

```{r}
jovenes |> 
  ggplot(aes(division, ingreso_mensual)) +
  geom_boxplot()
```

OVER

```{r}
jovenes |> 
  mutate(edu_mismatch_obj = as.character(edu_mismatch_obj)) |> 
  ggplot(aes(edu_mismatch_obj, ingreso_mensual)) + 
  geom_boxplot()
```

```{r}
jovenes |> 
  ggplot(aes(division, ingreso_mensual)) +
  geom_violin()
```

```{r}
jovenes |> 
  ggplot(aes(ingreso_mensual)) + 
  geom_histogram()
  # geom_density(aes(ingreso_mensual)) + 
  # scale_y_continuous(labels = scales::label_percent())
```

```{r}
jovenes |> 
  ggplot(aes(ingreso_mensual)) + 
  geom_freqpoly()
```

```{r}
jovenes |> 
  filter(ingreso_mensual <= 50000) |> 
  ggplot(aes(division, ingreso_mensual)) +
  geom_boxplot()
```


RELACIÓN 

INGRESO MENSUAL CON EXPER

```{r}
library(hexbin)

jovenes |>
  ggplot(aes(exper, ingreso_mensual)) + 
  geom_bin2d() + 
  geom_smooth() + 
  scale_x_continuous(breaks = breaks_width(1))
```

exper podría considerarse como variable discreta: polígono de frecuencia o de caja

```{r}
jovenes |> 
  ggplot(aes(exper, ingreso_mensual)) + 
  geom_count()
```

```{r}
jovenes |> 
  filter(!is.na(exper) & !is.na(ingreso_mensual)) |> 
  summarise(corr = cor(exper, ingreso_mensual))
```


horas_lab

```{r}
jovenes |> 
  ggplot(aes(horas_lab, ingreso_mensual)) + 
  geom_count() + 
  geom_smooth()
```

```{r}
jovenes |> 
  filter(!is.na(horas_lab) & !is.na(ingreso_mensual)) |> 
  summarise(corr = cor(horas_lab, ingreso_mensual))
```

exper^2

```{r}
ggplot(jovenes, aes(edad, ingreso_mensual)) + 
  geom_point()
```

```{r}
jovenes |> 
  ggplot(aes(educacion, ingreso_mensual)) + 
  geom_boxplot()

jovenes |> 
  ggplot(aes(campo_amplio, ingreso_mensual)) + 
  geom_boxplot()
```

```{r}
jovenes |> 
  filter(campo_amplio == "04") |> 
  ggplot(aes(edad, ingreso_mensual)) + 
  geom_point()
```

En resumen, puedo mostrar esto

```{r}
jovenes |> 
  ggplot(aes(ingreso_mensual)) + 
  geom_freqpoly()

jovenes |> 
  ggplot(aes(log(ingreso_mensual))) + 
  geom_freqpoly()
```

Señalar el sesgo de la distribución del ingreso y ya

Entonces,

1. PEA
2. Población ocupada
3. Por edad
4. Por nivel educativo
5. Por género
6. Por carrera educativa
7. Por regiones
8. Educación requerida por división
9. Distribución del ingreso

```{r}
jovenes |> 
  ggplot(aes(educacion, ingreso_mensual)) + 
  geom_violin()

jovenes |> 
  ggplot(aes(mujer, ingreso_mensual, group = mujer)) + 
  geom_violin()

jovenes |> 
  ggplot(aes(casada, ingreso_mensual, group = casada)) + 
  geom_violin()

jovenes |> 
  ggplot(aes(jefe_hogar, ingreso_mensual, group = jefe_hogar)) + 
  geom_violin()

jovenes |> 
  ggplot(aes(regiones, ingreso_mensual)) + 
  geom_violin()

jovenes |> 
  ggplot(aes(campo_amplio, ingreso_mensual)) + 
  geom_violin()

jovenes |> 
  ggplot(aes(division, ingreso_mensual)) + 
  geom_violin()

jovenes |> 
  ggplot(aes(pos_ocu, ingreso_mensual)) + 
  geom_violin()

jovenes |> 
  ggplot(aes(sector_eco, ingreso_mensual)) + 
  geom_violin()

jovenes |> 
  ggplot(aes(tamanio, ingreso_mensual)) + 
  geom_violin()

jovenes |> 
  ggplot(aes(informal, ingreso_mensual)) + 
  geom_violin()

jovenes |> 
  ggplot(aes(jornada, ingreso_mensual)) + 
  geom_violin()

jovenes |> 
  ggplot(aes(unidad_eco, ingreso_mensual)) + 
  geom_violin()
```

