---
date: today
format: html
---

Continua con el acopio de ideas para la versión 3 de C3-1 Análisis descriptivo

```{r}
#| label: setup
#| message: false
#| warning: false

source("scripts/1_importacion_v12.R")
source("scripts/2_construccion_tablas_v14.R")
source("scripts/3_funciones_construir_variables_v4.R")
source("scripts/4_funciones_normativo_ilo_v1.R")
source("scripts/5-1_funciones_analisis_descriptivo_v5.R")
source("scripts/5-2_funciones_incidencia_v5.R")
```

Se especificaron los archivos que contienen funciones

Como se señaló en "C:/Prog/tesis/30_c3_v3_analisis_descrip_2.qmd", se trabajará con la población legal para trabajar contenida en la tabla `pob_15ymas`

En primer lugar, se mejora la función que determina la tabla como tipo encuesta compleja

ANTES

```
# Tabla de encuesta compleja --------------------------------------------------
# se define como encuesta compleja
definir_encuesta <- function(datos){
  datos_procesados <- datos |> 
    as_survey_design(
      ids = upm,
      strata = est,
      weights = fac_tri,
      nest = TRUE
    )
  return(datos_procesados)
}
```

AHORA

```
# Tabla de encuesta compleja --------------------------------------------------
# se define como encuesta compleja
definir_encuesta <- function(datos){
  datos_procesados <- datos |> 
    mutate(fac_tri = as.double(fac_tri)) |> 
    as_survey_design(
      ids = upm,
      strata = est,
      weights = fac_tri,
      nest = TRUE
    )
  return(datos_procesados)
}
```

Se realiza cambio

```{r}
# Tabla de encuesta compleja --------------------------------------------------
# se define como encuesta compleja
definir_encuesta <- function(datos){
  datos_procesados <- datos |> 
    mutate(fac_tri = as.double(fac_tri)) |> 
    as_survey_design(
      ids = upm,
      strata = est,
      weights = fac_tri,
      nest = TRUE
    )
  return(datos_procesados)
}
```

Se define tabla como encuesta compleja

```{r}
pob_15ymas_svy <- definir_encuesta(pob_15ymas)
```

Ahora se calculan las tasas descritas en el diagrama 1. 

TOTAL

```{r}
obtener_tamanio_muestra(pob_15ymas_svy)
```


PEA y PNEA

```{r}
obtener_tot_svy(pob_15ymas_svy, clase1) |> 
  mutate(tot = scales::comma(tot))
```

Ocupada

```{r}
pob_15ymas_svy |> 
  filter(clase1 == "1") |> 
  obtener_tot_svy(clase2)
```

Desocupada

```{r}
pob_15ymas_svy |> 
  filter(clase1 == "2") |> 
  obtener_tot_svy(clase2)
```

Están correctos!

Por fortuna `svyr` es amigable con funciones del `tidyverse` que permite aplicar filtros sencillos. Asimismo, la función creada `obtener_tot_svy` sí permite obtener los resultados correctos.

Entonces, se trabaja con `pob_15ymas`

Cabe señalar que realizo el paso previo de definir los datos como encuesta compleja, siento que ese se puede ahorrar y llamar la función `definir_encuesta` en cada función que obtenga estadísticos descriptivos de encuesta compleja

ANTES

```
# Variables dicotómicas o categóricas
obtener_tot_svy <- function(datos, variable){
  datos |>
    group_by({{  variable  }}) |>
    summarise(
      n = n(),
      tot = survey_total(vartype = NULL),
      prop = survey_prop(vartype = NULL)
    )
}
```

AHORA

```
# Variables dicotómicas o categóricas
obtener_tot_svy <- function(datos, variable){
  datos |>
    mutate(fac_tri = as.double(fac_tri)) |> 
    definir_encuesta(datos) |> 
    group_by({{  variable  }}) |>
    summarise(
      n = n(),
      tot = survey_total(vartype = NULL),
      prop = survey_prop(vartype = NULL)
    )
}
```

Así ya no me preocupo definirla

En el caso de jóvenes también puede quedar así

ANTES

```
seleccionar_jov <- function(datos){
  datos_procesados <- datos |> 
    # se define jóvenes a personas de 25 a 34 años 
    # egresados de educación superior
    filter(
      edad_7g == "2" & 
        (educacion == "6" | educacion == "7" | 
           educacion == "8" | educacion == "9")
    )
  return(datos_procesados)
}

```

AHORA

```
seleccionar_pob_obj <- function(datos){
  datos_procesados <- datos |> 
    filter(clase2 == "1") |> 
    definir_encuesta() |> 
    # se define jóvenes a personas de 25 a 34 años 
    # egresados de educación superior
    filter(
      edad_7g == "2" & 
        (educacion == "6" | educacion == "7" | 
           educacion == "8" | educacion == "9")
    )
  return(datos_procesados)
}

```

Pero no estoy seguro

También, la función `construccion_variables` podría quedar así

ANTES

```
construir_variables <- function(datos){
  # nivel educativo y años de escolaridad ----
  datos_procesados <- datos |> 
    mutate(
      # años de escolaridad (INEGI, 2024: 25)
      anios_estudios = as.integer(anios_esc),
      # 99 indica no especificado, se convierte a NA
      anios_estudios = if_else(anios_estudios != 99, anios_estudios, NA),
      # nivel escolar
      educacion = as.integer(cs_p13_1),
      # 99 pasa a NA para evitar 99 - edu_req
      educacion = if_else(educacion != 99, educacion, NA),
      # 5 pasa a 7 ambos son estudios profesionales
      educacion = if_else(educacion == 5, 7, educacion),
      # cambian los valores de cs_p15 para que coincidan con cs_p13_1
      edu_previa = case_when(
        # primaria
        cs_p15 == "1" ~ 2,
        # secundaria
        cs_p15 == "2" ~ 3,
        # preparatoria
        cs_p15 == "3" ~ 4,
        TRUE ~ NA
      ),
      # si reporta estudios previos de secundaria en carrera técnica
      # se le asigna estudios de preparatoria (LGE, Art 47; LGES, Art 3)
      educacion = if_else(educacion == 6 & edu_previa == 3, 4, educacion)
    )
  
  # grupos de edad ----
  datos_procesados <- datos_procesados |> 
    mutate(
      # 98 y 99 indican edad no especificada
      # se convierten a NA para evitar errores de cálculo en exper
      edad = if_else(edad == 98 | edad == 99, NA, edad),
      # para crear grupo de jóvenes 25-34 años OECD(2019: 135) 
      # y comparar incidencia por grupos de edad
      edad_7g = case_when(
        between(edad, 15, 24) ~ 1,
        between(edad, 25, 34) ~ 2,
        between(edad, 35, 44) ~ 3,
        between(edad, 45, 54) ~ 4,
        between(edad, 55, 64) ~ 5,
        between(edad, 65, 97) ~ 6,
        # valor 7 indica no especificado
        TRUE ~ 7
      )
    )
  
  # campos de formación académica ----
  # a 1 dígito de CMPE (INEGI, 2016: 13) 
  datos_procesados <- datos_procesados %>% 
    mutate(
      campo_amplio = if_else(str_length(cs_p14_c) == 5, str_c("0", cs_p14_c), cs_p14_c),
      campo_espec = if_else(str_length(cs_p14_c) == 5, str_c("0", cs_p14_c), cs_p14_c),
      campo_detal = if_else(str_length(cs_p14_c) == 5, str_c("0", cs_p14_c), cs_p14_c)
    ) %>% 
    separate(
      campo_amplio,
      # campo amplio a 1 dígito de CMPE
      into = c("campo_amplio", "res"),
      sep = 2
    ) %>%
    separate(
      campo_espec,
      # campo específico a 2 dígitos de CMPE
      into = c("campo_espec", "res"),
      sep = 3
    ) %>% 
    separate(
      campo_detal,
      # campo detallado a 3 dígitos de CMPE
      into = c("campo_detal", "res"),
      sep = 4
    ) %>%
    select(-res)
  
  # ocupaciones ---- 
  # a 1 dígito de SINCO (INEGI, 2019: 22)
  datos_procesados <- datos_procesados %>% 
    mutate(division = p3) %>% 
    separate(
      division, 
      into = c("division", "res"),
      sep = 1
    ) %>% 
    select(-res) |> 
    mutate(
      # ocupación 9999 pertenece a ocupaciones no especificadas (INEGI, 2020: 356)
      # se crea una división que contiene casos no especificados
      division = if_else(p3 == "9999", "10", division)
    )
  
  # regiones ----
  # agrupar estados según (CESOP, 2022: 13)
  datos_procesados <- datos_procesados %>% 
    mutate(
      regiones = case_when(
        # sur
        ent == 12 | ent == 20 | ent == 7 | ent == 30 | ent == 27 | 
          ent == 4 | ent == 31 | ent == 23 ~ "1",
        # centro
        ent == 11 | ent == 22 | ent == 13 | ent == 15 | ent == 9 | 
          ent == 17 | ent == 29 | ent == 21 ~ "2",
        # centro-norte
        ent == 14 | ent == 1 | ent == 6 | ent == 16 | ent == 24 ~ "3",
        # norte
        ent == 2 | ent == 26 | ent == 8 | ent == 5 | ent == 19 | 
          ent == 28 ~ "4",
        # norte-occidente
        ent == 3 | ent == 25 | ent == 18 | ent == 10 | ent == 32 ~ "5",
        TRUE ~ NA
      )
    )
  
  # otras ----
  datos_procesados <- datos_procesados %>% 
    mutate(
      # ponderador trimestral
      fac_tri = as.double(fac_tri),
      # ingreso mensual
      ingreso_mensual = as.double(ingocup),
      # 0 pasa a NA ya que 0 en ingocup es igual a NA en p6b2
      ingreso_mensual = if_else(ingreso_mensual != 0, ingreso_mensual, NA),
      # resto de variables explicativas
      # horas trabajadas
      # 999 indica no especificado, se convierte a NA (INEGI, 2024:81)
      horas_lab = if_else(p5b_thrs != 999, p5b_thrs, NA),
      horas_lab = as.double(horas_lab),
      # experiencia laboral potencial
      # Zamudio e Islas(1999) y Mincer(1974)
      exper = edad - anios_estudios - 6,
      mujer = if_else(sex == 2, 1, 0),
      casada = if_else(e_con == 5, 1, 0),
      # situación de hogar (INEGI, 2020:37)
      jefe_hogar = if_else(par_c == 101, 1, 0),
      # tamaño de unidad económica (INEGI, 2024: 21)
      tamanio = case_when(
        # valores 2 y 3 pertenecen a micronegocios
        ambito2 == 2 | ambito2 == 3 ~ "1",
        # valores 0 y 8 indican no especificado
        ambito2 == 0 | ambito2 == 8 ~ "8",
        TRUE ~ ambito2
      ),
      # empleo informal (INEGI, 2024: 26)
      informal = if_else(emp_ppal == 1, "1", "0")
    )
  return(datos_procesados)
}
```

AHORA

```
construir_variables <- function(SDEM, COE1, COE2){
  # nivel educativo y años de escolaridad ----
  SDEM <- SDEM |> 
    mutate(
      # años de escolaridad (INEGI, 2024: 25)
      anios_estudios = as.integer(anios_esc),
      # 99 indica no especificado, se convierte a NA
      anios_estudios = if_else(anios_estudios != 99, anios_estudios, NA),
      # nivel escolar
      educacion = as.integer(cs_p13_1),
      # 99 pasa a NA para evitar 99 - edu_req
      educacion = if_else(educacion != 99, educacion, NA),
      # 5 pasa a 7 ambos son estudios profesionales
      educacion = if_else(educacion == 5, 7, educacion),
      # cambian los valores de cs_p15 para que coincidan con cs_p13_1
      edu_previa = case_when(
        # primaria
        cs_p15 == "1" ~ 2,
        # secundaria
        cs_p15 == "2" ~ 3,
        # preparatoria
        cs_p15 == "3" ~ 4,
        TRUE ~ NA
      ),
      # si reporta estudios previos de secundaria en carrera técnica
      # se le asigna estudios de preparatoria (LGE, Art 47; LGES, Art 3)
      educacion = if_else(educacion == 6 & edu_previa == 3, 4, educacion)
    )
  
  # grupos de edad ----
  SDEM <- SDEM |> 
    mutate(
      # 98 y 99 indican edad no especificada
      # se convierten a NA para evitar errores de cálculo en exper
      edad = if_else(edad == 98 | edad == 99, NA, edad),
      # para crear grupo de jóvenes 25-34 años OECD(2019: 135) 
      # y comparar incidencia por grupos de edad
      edad_7g = case_when(
        between(edad, 15, 24) ~ 1,
        between(edad, 25, 34) ~ 2,
        between(edad, 35, 44) ~ 3,
        between(edad, 45, 54) ~ 4,
        between(edad, 55, 64) ~ 5,
        between(edad, 65, 97) ~ 6,
        # valor 7 indica no especificado
        TRUE ~ 7
      )
    )
  
  # campos de formación académica ----
  # a 1 dígito de CMPE (INEGI, 2016: 13) 
  SDEM <- SDEM %>% 
    mutate(
      campo_amplio = if_else(str_length(cs_p14_c) == 5, str_c("0", cs_p14_c), cs_p14_c),
      campo_espec = if_else(str_length(cs_p14_c) == 5, str_c("0", cs_p14_c), cs_p14_c),
      campo_detal = if_else(str_length(cs_p14_c) == 5, str_c("0", cs_p14_c), cs_p14_c)
    ) %>% 
    separate(
      campo_amplio,
      # campo amplio a 1 dígito de CMPE
      into = c("campo_amplio", "res"),
      sep = 2
    ) %>%
    separate(
      campo_espec,
      # campo específico a 2 dígitos de CMPE
      into = c("campo_espec", "res"),
      sep = 3
    ) %>% 
    separate(
      campo_detal,
      # campo detallado a 3 dígitos de CMPE
      into = c("campo_detal", "res"),
      sep = 4
    ) %>%
    select(-res)
  
  # ocupaciones ---- 
  # a 1 dígito de SINCO (INEGI, 2019: 22)
  COE2 <- COE2 %>% 
    mutate(division = p3) %>% 
    separate(
      division, 
      into = c("division", "res"),
      sep = 1
    ) %>% 
    select(-res) |> 
    mutate(
      # ocupación 9999 pertenece a ocupaciones no especificadas (INEGI, 2020: 356)
      # se crea una división que contiene casos no especificados
      division = if_else(p3 == "9999", "10", division)
    )
  
  # regiones ----
  # agrupar estados según (CESOP, 2022: 13)
  SDEM <- SDEM %>% 
    mutate(
      regiones = case_when(
        # sur
        ent == 12 | ent == 20 | ent == 7 | ent == 30 | ent == 27 | 
          ent == 4 | ent == 31 | ent == 23 ~ "1",
        # centro
        ent == 11 | ent == 22 | ent == 13 | ent == 15 | ent == 9 | 
          ent == 17 | ent == 29 | ent == 21 ~ "2",
        # centro-norte
        ent == 14 | ent == 1 | ent == 6 | ent == 16 | ent == 24 ~ "3",
        # norte
        ent == 2 | ent == 26 | ent == 8 | ent == 5 | ent == 19 | 
          ent == 28 ~ "4",
        # norte-occidente
        ent == 3 | ent == 25 | ent == 18 | ent == 10 | ent == 32 ~ "5",
        TRUE ~ NA
      )
    )
  
    # población de 12 y más para unir sdem y coe INEGI(2023:9)
  pob_12ymas <- sdem |> 
    mutate(edad = as.integer(eda)) |> 
    filter(
      r_def == "0",
      c_res != "2",
      between(edad, 12, 98)
    )
  
  # unión de sdem y coe INEGI(2023:9)
  completo <- pob_12ymas |>
    full_join(coe1, by = c("tipo", "mes_cal", "cd_a", "ent", "con", "v_sel", "n_hog", "h_mud", "n_ren")) |>
    full_join(coe2, by = c("tipo", "mes_cal", "cd_a", "ent", "con", "v_sel", "n_hog", "h_mud", "n_ren"))
  
  
  # otras ----
  completo <- completo %>% 
    mutate(
      # ponderador trimestral
      fac_tri = as.double(fac_tri),
      # ingreso mensual
      ingreso_mensual = as.double(ingocup),
      # 0 pasa a NA ya que 0 en ingocup es igual a NA en p6b2
      ingreso_mensual = if_else(ingreso_mensual != 0, ingreso_mensual, NA),
      # resto de variables explicativas
      # horas trabajadas
      # 999 indica no especificado, se convierte a NA (INEGI, 2024:81)
      horas_lab = if_else(p5b_thrs != 999, p5b_thrs, NA),
      horas_lab = as.double(horas_lab),
      # experiencia laboral potencial
      # Zamudio e Islas(1999) y Mincer(1974)
      exper = edad - anios_estudios - 6,
      mujer = if_else(sex == 2, 1, 0),
      casada = if_else(e_con == 5, 1, 0),
      # situación de hogar (INEGI, 2020:37)
      jefe_hogar = if_else(par_c == 101, 1, 0),
      # tamaño de unidad económica (INEGI, 2024: 21)
      tamanio = case_when(
        # valores 2 y 3 pertenecen a micronegocios
        ambito2 == 2 | ambito2 == 3 ~ "1",
        # valores 0 y 8 indican no especificado
        ambito2 == 0 | ambito2 == 8 ~ "8",
        TRUE ~ ambito2
      ),
      # empleo informal (INEGI, 2024: 26)
      informal = if_else(emp_ppal == 1, "1", "0")
    )
  return(completo)
}
```

Como se observa, se construyen las variables en las tablas que las contienen y después se realiza la unión que es la tabla que se devuelve

Por tanto, las demás tablas se construyen como funciones

ANTES

```
# población de 15 años y más INEGI(2023:21)
# para seleccionar población ocupada INEGI(2023:21)
pob_15ymas <- completo |> 
  filter(
    r_def.x == "0",
    c_res != "2",
    between(edad, 15, 98)
  )

# población ocupada INEGI(2023: 21)
ocupada <- pob_15ymas |> 
  filter(clase2 == 1)

# población total (INEGI, 2023:21)
pob_total <- sdem |> 
  filter(
    r_def == "0",
    # es igual a (c_res == "1" | c_res == "3")
    c_res != "2"
  )

# población desocupada (INEGI,2023: 25)
desocupada <- pob_15ymas %>% 
  filter(clase2 == 2)

# PNEA (INEGI,2023: 26)
pnea <- pob_15ymas %>% 
  filter(clase1 == 2)
```

AHORA

```
seleccionar_pob_lab <- function(datos){
  # población de 15 años y más INEGI(2023:21)
  # para seleccionar población ocupada INEGI(2023:21)
  pob_15ymas <- datos |> 
    filter(
      r_def.x == "0",
      c_res != "2",
      between(edad, 15, 98)
    )
    
    return(pob_15ymas)
}
```

Incluso con un `if_else`

SE DEJA PARA DESPUÉS


* total: 1
* laboral: 2
* pea: 3
* ocupada: 4
* desocupada: 5
* pnea: 6