---
date: today
format: html
---

```{r}
#| label: setup
#| message: false
#| warning: false

source("scripts/1_importacion_v12.R")
source("scripts/2_construccion_tablas_v14.R")
source("scripts/3_funciones_construir_variables_v4.R")
source("scripts/4_funciones_normativo_ilo_v1.R")
source("scripts/5-1_funciones_analisis_descriptivo_v5.R")
```

Ahora se construye tabla que contiene población objetivo

```{r}
pob_15ymas |> 
  select(contains("eda"), contains("fac_tri"), p3) |> 
  head(5)
```

Recordemos que `pob_15ymas` ya contiene los datos de ocupación, por tanto puedo aplicar la función de construcción de variables

```{r}
pob_15ymas <- construir_variables(pob_15ymas)
```

También se define educación en términos de CINE-11

```{r}
pob_15ymas <- construir_educacion_cine11(pob_15ymas)
```

Se convierten las variables a factor

```{r}
pob_15ymas <- convertir_a_factor(pob_15ymas)
```

Se define como encuesta compleja

```{r}
pob_15ymas_svy <- definir_encuesta(pob_15ymas)
```

Tamaño de la muestra

```{r}
obtener_tamanio_muestra(pob_15ymas_svy)
```



Se hace un último ejemplo de los datos reportados por el INEGI

```{r}
obtener_tot_svy(pob_15ymas_svy, clase1)
```

Ahora, quiero saber los grupos de edad

```{r}
obtener_tot_svy(pob_15ymas_svy, edad_7g)
```

Representa el 18.1% de la población de 15 años y más (población en edad legal para trabajar)

Otra manera de calcularlo

```{r}
pob_15ymas |> 
  summarise(
    tot_jov = sum(fac_tri[edad_7g == 2]),
    tot = sum(fac_tri),
    prop_jov = tot_jov / tot
  )
```

Estoy en lo correcto!!!

Por educación

```{r}
obtener_tot_svy(pob_15ymas_svy, educacion)
```

```{r}
pob_15ymas |> 
  mutate(
    educacion = as.integer(educacion),
    edu_tipo = case_when(
        # Menor a básica
        between(educacion, 0, 1) ~ 0,
        # Básica
        between(educacion, 2, 3) ~ 1,
        # Media superior
        educacion == 4 ~ 2, 
        # Superior
        between(educacion, 6, 9) ~ 3,
        TRUE ~ NA
      )
    ) |> 
  select(educacion, edu_tipo)
```

Como se observa, al pasar de factor a entero aparece el número `5`. La solución está en "Aprende escribiendo/convertir un factor a numero en r"

```{r}
pob_15ymas |> 
  mutate(
    # pasar de factor a número
    educacion = as.integer(levels(educacion))[educacion],
      edu_tipo = case_when(
        # Menor a básica
        between(educacion, 0, 1) ~ 0,
        # Básica
        between(educacion, 2, 3) ~ 1,
        # Media superior
        educacion == 4 ~ 2, 
        # Superior
        between(educacion, 6, 9) ~ 3,
        TRUE ~ NA
      )
    ) |> 
  select(educacion, edu_tipo)
```

Se crea función para variable que contiene tipo de educación del individuo

```{r}
establecer_edu_tipo <- function(datos){
  datos |>
    mutate(
      educacion = as.integer(levels(educacion))[educacion],
      edu_tipo = case_when(
        # Menor a básica
        between(educacion, 0, 1) ~ 0,
        # Básica
        between(educacion, 2, 3) ~ 1,
        # Media superior
        educacion == 4 ~ 2,
        # Superior
        between(educacion, 6, 9) ~ 3,
        TRUE ~ NA
      )
    )
}
```

Se valida

```{r}
establecer_edu_tipo(pob_15ymas_svy) |> 
  obtener_tot_svy(edu_tipo)
```

Ahora sí. El 17.6% de la población de 15 años y más cuenta con estudios de tipo superior

JÓVENES 25-34 AÑOS

```{r}
pob_15ymas_svy |> 
  filter(edad_7g == 2) |> 
  establecer_edu_tipo() |> 
  obtener_tot_svy(edu_tipo)
```

De jóvenes 25-34 años, el 28.9% tiene estudios de tipo superior

```{r}
pob_15ymas_svy |> 
  filter(edad_7g == 2) |> 
  obtener_tot_svy(educacion) |> 
  arrange(desc(prop))
```

El 35.5% tiene estudios de preparatoria, el 26.8% estudios de licenciatura y el 26.2% estudios de secundaria

```{r}
0.3545031737 + 0.2681867908	+ 0.2619548335
```

Juntos suman el 88.5%

Ahora sí, seleccionamos la población objetivo

```{r}
jovenes_svy <- seleccionar_jov(pob_15ymas_svy)
```

Tamaño de la muestra

```{r}
obtener_tamanio_muestra(jovenes_svy)
```

Está correcto

De la población de 15 años y más, es decir, la población en edad legal para trabajar, la población objetivo se compone de 18,324 observaciones que corresponde a una población de 5,377,852 jóvenes de 25 a 34 años egresados de educación superior

```{r}
5377852 / 102615200
```

La población TOTAL de jóvenes de 25 a 34 años egresados de educación superior apenas representa el 5.2% de la población de 15 años y más


Se realizan los cálculos

```{r}
obtener_tot_svy(jovenes_svy, clase1)
```

De la población objetivo, 4.7 millones son económicamente activos (86.5%) y 0.7 millones son no económicamente activos (13.5%)

PEA

```{r}
jovenes_svy |> 
  filter(clase1 == 1) |> 
  obtener_tot_svy(clase2)
```

De la PEA de la población objetivo, 4.5 millones se encuentran ocupados (95.7%) y 0.2 millones están desocupados (4.3%)

PNEA

```{r}
jovenes_svy |> 
  filter(clase1 == 2) |> 
  obtener_tot_svy(clase2)
```

De la PNEA de la población objetivo, 111 mil están disponibles (15.4%) y 614 mil están no disponibles (84.6%)

POR GÉNERO

Muestra

```{r}
obtener_tot_svy(jovenes_svy, mujer)
```

El 55.3% son mujeres y el 44.7% son hombres


```{r}
jovenes_svy |> 
  group_by(mujer, clase1) |> 
  summarise(
    n = n(),
    tot = survey_total(vartype = NULL),
    prop = survey_prop(vartype = NULL)
  )
```

Del total de mujeres, 79.8% son PEA mientras que del total de hombres 94.8% son PEA. Caso contrario, el 20.2% de las mujeres son PNEA comparado con 5.2% de los hombres

Se crea una función nueva que muestra el total por grupos

```{r}
obtener_tot_svy_sub <- function(datos, grupo, variable){
  datos |>
    group_by({{  grupo  }}, {{  variable  }}) |>
    summarise(
      n = n(),
      tot = survey_total(vartype = NULL),
      prop = survey_prop(vartype = NULL)
    )
}
```

PEA

```{r}
jovenes_svy |> 
  filter(clase1 == 1) |> 
  obtener_tot_svy_sub(mujer, clase2)
```

No existen grandes diferencias de población ocupada por género: mujeres: 95.6% y hombres: 95.6%

PNEA

```{r}
jovenes_svy |> 
  filter(clase1 == 2) |> 
  obtener_tot_svy_sub(mujer, clase2)
```

El 12.4% de las mujeres PNEA están disponibles, y 87.6% no lo están. En el caso de los hombres, el 29.8% lo está y 70.2% no lo están. 

Es decir, hay más mujeres no disponibles que hombres no disponibles, diferencia de 

```{r}
0.8762943 - 0.7015427
```

17.5 puntos porcentuales

¿por qué?

Vamos a enfocarnos en la PNEA

Disponible

```{r}
jovenes_svy |> 
  filter(clase1 == 2 & clase2 == 3) |> 
  obtener_tot_svy(pnea_est)
```

Del 100% de pnea disponible, el 93.5% está disponible para trabajar que no busca empleo por considerar que no tiene posibilidades

Mientras que el 6.5% está disponible para trabajar pero ha desistido de buscar empleo

No disponible

```{r}
jovenes_svy |> 
  filter(clase1 == 2 & clase2 == 4) |> 
  obtener_tot_svy(pnea_est)
```

El 77.8% de la población no disponible está sin interés de trabajar por atender otras obligaciones. Mientras que, el 12.5% está con interés para trabajar, pero bajo un contexto que le impide hacerlo

Por género

```{r}
jovenes_svy |> 
  filter(clase1 == 2 & clase2 == 3) |> 
  obtener_tot_svy_sub(mujer, pnea_est)
```

No existen diferencias en cuanto a la población PNEA disponible

```{r}
jovenes_svy |> 
  filter(clase1 == 2 & clase2 == 4) |> 
  obtener_tot_svy_sub(mujer, pnea_est)
```

De la PNEA no disponible, sí existe una diferencia por género en cuanto a "Sin interés para trabajar por atender otras obligaciones". En el caso de las mujeres, 80.9% no presenta interés debido a que atiende otras obligaciones. En el caso de los hombres, es del 59.3%

También hay una diferencia de "Con interés para trabajar, pero bajo un contexto que le impide hacerlo". En el caso de las mujeres es del 14.0% y en el caso de los hombres del 3.2%

¿Por qué? Los hijos?

```{r}
jovenes_svy |> 
  filter(mujer == 1) |> 
  obtener_tot_svy(hij5c)
```

El 61.2% de las mujeres no tiene hijos y el 35.9% tiene 1 a 2 hijos

```{r}
jovenes_svy |> 
  filter(mujer == 1 & clase1 == 2 & clase2 == 4) |> 
  obtener_tot_svy_sub(hij5c, pnea_est)
```

Del total de mujeres que no tienen hijos, el 80.9% "Sin interés para trabajar por atender otras obligaciones" mientras de las que tienen 1 a 2 hijos, es del 81.2%.

Lo que sí cambia es el porcentaje de "Con interés para trabajar, pero bajo un contexto que le impide hacerlo". Sin hijos es del 10.3%, de 1 a 2 hijos del 16.0% y de 3 a 5 hijos del 20.1%

Parece que se relaciona el número de hijos y el interés en trabajar pero no pueden por el contexto.

Desocupada

```{r}
jovenes_svy |> 
  filter(clase1 == 1 & clase2 == 2) |> 
  obtener_tot_svy(d_ant_lab)
```

Del 100% de PEA desocupada, el 89.3% tiene experiencia y el 10.7% no

```{r}
jovenes_svy |> 
  filter(clase1 == 1 & clase2 == 2) |> 
  obtener_tot_svy(d_cexp_est)
```

Del total de jóvenes desocupados, el 49.4% perdió o terminó su empleo anterior. Y el 35.3% reporta insatisfacción con el empleo anterior

