---
date: today
format: html
---

## INTRODUCCIÓN

Este documento es la continuación de "C:/Prog/tesis/31_c3_v3_analisis_descrip_5.qmd"

```{r}
#| label: setup
#| message: false
#| warning: false

library(tidyverse)
# trabajar encuesta compleja dentro de tidyverse 
library(srvyr)
# regresión a encuesta compleja
library(survey)
# convertir a porcentaje dentro de mutate
library(scales) 
# operador entre llaves 
library(rlang)

source("C:/Prog/tesis/scripts/funciones_v4.R")

pob_15ymas <- read_rds("C:/Prog/tesis/datos/pob_15ymas.rds")
jovenes_tot <- read_rds("C:/Prog/tesis/datos/jovenes_tot.rds")
jovenes_ocu <- read_rds("datos/jovenes_normativo.rds")
sinco19 <- read_rds("datos/sinco_19_edu_req.rds")
```

## OCUPADA 

Ahora continuamos con la población ocupada. Con base en INEGI y OECD (2019), tengo en mente trabajar con los siguientes indicadores:

* tasa de ocupación: `PO / PEA` 
* tasa de desocupación: `PD / PEA`
* tasa de condiciones críticas de ocupación: `PCCO / PO`
* tasa de informalidad laboral 1: `POI / PO` 
* proporción: `%`
* tasa de participación: `PEA / pob total`
* tasa de inactividad: `PNEA / pob total`

Por

* Género
* Nivel educativo
* Carreras
* Entidades

Primero calculemos las tasas mostradas en INEGI.

Tasa de ocupación y desocupación

```{r}
pob_15ymas |> 
  filter(clase1 == 1) |> 
  calcular_prop(clase2)
```

Correcto

Tasa de participación (PEA)

```{r}
calcular_tasas_ocup(pob_15ymas, "tp", clase1, 1)
```

Correcto

Tasa de inactividad (PNEA)

```{r}
calcular_tasas_ocup(pob_15ymas, "inactividad", clase1, 2)
```

TIL1

```{r}
pob_15ymas |> 
  filter(clase2 == 1) |> 
  calcular_tasas_ocup("til1", emp_ppal, 1)
```

Correcto. En este caso, apliqué un filtro para que el total sea la población ocupada

TCCO

Aquí se escogen tres valores del campo: `tcco = 1 a 3`. Primero validemos ese campo

```{r}
calcular_prop(pob_15ymas, tcco)
```

La forma más rápida de calcular es mediante la función anterior que calcula las tasas complementarias

```{r}
# # calcular tasas complementarias de ocupación y desocupación
# calcular_tasas_ocup_op <- function(datos, nombre, campo, operador, valor){
#   # concatenar
#   filtro <- paste(campo, operador, valor)
# 
#   datos |>
#     mutate(ponderador = as.double(fac_tri)) |>
#     summarise(
#       nombre = nombre,
#       numerador = sum(ponderador[ !!parse_expr(filtro) ]),
#       denominador = sum(ponderador),
#       tasa = numerador / denominador
#     )
# }
```

Se valida

```{r}
pob_15ymas |> 
  filter(clase2 == 1) |> 
  calcular_tasas_ocup_operador("tcco", "tcco", "!=", 0)
```

Existe una ligera diferencia, se valida con la tasa de participación

```{r}
pob_15ymas |> 
  calcular_tasas_ocup_operador("tp", "clase1", "==", 1)
```

Está correcto!! Por tanto, se deja la función en la misma versión del script de funciones.

Por tanto, las funciones están realizadas de forma correcta

## Jóvenes

Ahora vayamos a jóvenes de 25 a 34 años egresados de educación superior

```{r}
jovenes_tot |> 
  filter(clase1 == 1) |> 
  calcular_tasas_ocup("to", clase2, 1)
```

La tasa de ocupación es de 95.7%, 2 puntos porcentuales menor a la nacional

```{r}
calcular_tasas_ocup(jovenes_tot, "tp", clase1, 1)
```

La tasa de participación de jóvenes egresados es mayor a la nacional: 86.5% vs 59.5%

Tasa de desocupación

```{r}
jovenes_tot |> 
  filter(clase1 == 1) |> 
  calcular_tasas_ocup("td", clase2, 2)
```

La tasa de desocupación en jóvenes es mayor a la nacional: 4.3% vs 2.7%

¿Por grupos de edad? ¿Por nivel educativo?

PEA y PNEA

```{r}
jovenes_tot |> 
  calcular_prop(clase1)
```

PEA (actividad): 86.5%; PNEA (inactividad): 13.5%

TCCO

```{r}
jovenes_ocu |> 
  calcular_tasas_ocup_operador("tcco", "tcco", "!=", "0")
```

La tcco en jóvenes es menor a la nacional: 19.0% vs 34.8%

TIL1

```{r}
jovenes_ocu |> 
  calcular_tasas_ocup("til1", emp_ppal, 1)
```

La tasa de informalidad en jóvenes es mucho menor a la nacional: 27.1% vs 54.8%

### Total

```{r}
# muestra
calcular_total(jovenes_tot)

# pea y pnea
jovenes_tot |> 
  calcular_prop(clase1)

# ocupación y desocupación
jovenes_tot |> 
  filter(clase1 == 1) |> 
  calcular_prop(clase2)

# disponibles y no disponibles
jovenes_tot |> 
  filter(clase1 == 2) |> 
  calcular_prop(clase2)

# tp
jovenes_tot |> 
  calcular_tasas_ocup("tp", clase1, 1)

# tcco
jovenes_ocu |> 
  calcular_tasas_ocup_operador("tcco", "tcco", "!=", "0")

# til1
jovenes_ocu |> 
  calcular_tasas_ocup("til1", emp_ppal, 1)
```


### Por género

```{r}
# muestra
calcular_prop(jovenes_tot, mujer)

# PEA y PNEA
jovenes_tot |> 
  calcular_prop_sub(mujer, clase1)

# ocupación y desocupación
jovenes_tot |> 
  filter(clase1 == 1) |> 
  calcular_prop_sub(mujer, clase2)

# disponible y no disponible
jovenes_tot |> 
  filter(clase1 == 2) |> 
  calcular_prop_sub(mujer, clase2)

# tp
jovenes_tot |> 
  calcular_tasas_ocu_sub(mujer, clase1, 1)

# tcco
jovenes_ocu |> 
  calcular_tasas_ocup_operador_sub(mujer, "tcco", "!=", "0")

# til1
jovenes_ocu |> 
  calcular_tasas_ocu_sub(mujer, emp_ppal, 1)

# total de hijos
jovenes_tot |> 
  filter(mujer == 1) |> 
  calcular_prop(hij5c)
```

Se validan resultados

```{r}
# # muestra
# calcular_prop(pob_15ymas, mujer)
# 
# # PEA y PNEA
# pob_15ymas |> 
#   calcular_prop_sub(mujer, clase1)
# 
# # ocupación y desocupación
# pob_15ymas |> 
#   filter(clase1 == 1) |> 
#   calcular_prop_sub(mujer, clase2)
# 
# # tp
# pob_15ymas |> 
#   calcular_tasas_ocu_sub(mujer, clase1, 1)
# 
# # tcco
# pob_15ymas |>
#   filter(clase2 == 1) |> 
#   calcular_tasas_ocup_operador_sub(mujer, "tcco", "!=", "0")
# 
# # til1
# pob_15ymas |> 
#   filter(clase2 == 1) |> 
#   calcular_tasas_ocu_sub(mujer, emp_ppal, 1)
```

Los resultados están correctos. Entonces, esa es la manera de calcular las tasas por grupos poblacionales.

### POR EDUCACIÓN

```{r}
# muestra
jovenes_tot |> 
calcular_prop(educacion)

# PEA y PNEA
jovenes_tot |> 
  calcular_prop_sub(educacion, clase1)

# ocupación y desocupación
jovenes_tot |> 
  filter(clase1 == 1) |> 
  calcular_prop_sub(educacion, clase2)

# disponible y no disponible
jovenes_tot |> 
  filter(clase1 == 2) |> 
  calcular_prop_sub(educacion, clase2)

# tp
jovenes_tot |> 
  calcular_tasas_ocu_sub(educacion, clase1, 1)

# tcco
jovenes_ocu |> 
  calcular_tasas_ocup_operador_sub(educacion, "tcco", "!=", "0")

# til1
jovenes_ocu |> 
  calcular_tasas_ocu_sub(educacion, emp_ppal, 1)
```

### POR EDAD

```{r}
# muestra
jovenes_tot |> 
calcular_prop(edad)

# PEA y PNEA
jovenes_tot |> 
  calcular_prop_sub(edad, clase1)

# ocupación y desocupación
jovenes_tot |> 
  filter(clase1 == 1) |> 
  calcular_prop_sub(edad, clase2)

# disponible y no disponible
jovenes_tot |> 
  filter(clase1 == 2) |> 
  calcular_prop_sub(edad, clase2)

# tp
jovenes_tot |> 
  calcular_tasas_ocu_sub(edad, clase1, 1)

# tcco
jovenes_ocu |> 
  calcular_tasas_ocup_operador_sub(edad, "tcco", "!=", "0")

# til1
jovenes_ocu |> 
  calcular_tasas_ocu_sub(edad, emp_ppal, 1)
```

### POR CARRERAS

```{r}
# muestra
jovenes_tot |> 
calcular_prop(campo_amplio) |> 
  arrange(desc(prop))

# PEA y PNEA
jovenes_tot |> 
  calcular_prop_sub(campo_amplio, clase1)

# ocupación 
jovenes_tot |> 
  filter(clase1 == 1) |> 
  calcular_tasas_ocu_sub(campo_amplio, clase2, 1) |> 
    arrange(desc(tasa))

# desocupación
jovenes_tot |> 
  filter(clase1 == 1) |> 
  calcular_tasas_ocu_sub(campo_amplio, clase2, 2) |> 
    arrange(desc(tasa))

# disponible y no disponible
jovenes_tot |> 
  filter(clase1 == 2) |> 
  calcular_prop_sub(campo_amplio, clase2)

# tp
jovenes_tot |> 
  calcular_tasas_ocu_sub(campo_amplio, clase1, 1) |> 
  arrange(desc(tasa))

# tcco
jovenes_ocu |> 
  calcular_tasas_ocup_operador_sub(campo_amplio, "tcco", "!=", "0") |> 
  arrange(desc(tasa))

# til1
jovenes_ocu |> 
  calcular_tasas_ocu_sub(campo_amplio, emp_ppal, 1) |> 
  arrange(desc(tasa))
```

## POR REGIONES

```{r}
# muestra
jovenes_tot |> 
calcular_prop(regiones)

# PEA y PNEA
jovenes_tot |> 
  calcular_prop_sub(regiones, clase1)

# ocupación y desocupación
jovenes_tot |> 
  filter(clase1 == 1) |> 
  calcular_prop_sub(regiones, clase2)

# disponible y no disponible
jovenes_tot |> 
  filter(clase1 == 2) |> 
  calcular_prop_sub(regiones, clase2)

# tp
jovenes_tot |> 
  calcular_tasas_ocu_sub(regiones, clase1, 1)

# tcco
jovenes_ocu |> 
  calcular_tasas_ocup_operador_sub(regiones, "tcco", "!=", "0")

# til1
jovenes_ocu |> 
  calcular_tasas_ocu_sub(regiones, emp_ppal, 1)
```

## POR ENTIDADES

```{r}
# muestra
jovenes_tot |> 
calcular_prop(ent) |> 
  arrange(desc(prop))

# ocupación 
jovenes_tot |> 
  filter(clase1 == 1) |> 
  calcular_tasas_ocu_sub(ent, clase2, 1) |> 
    arrange(desc(tasa))

# desocupación
jovenes_tot |> 
  filter(clase1 == 1) |> 
  calcular_tasas_ocu_sub(ent, clase2, 2) |> 
    arrange(desc(tasa))

# tp
jovenes_tot |> 
  calcular_tasas_ocu_sub(ent, clase1, 1) |> 
    arrange(desc(tasa))

# tcco
jovenes_ocu |> 
  calcular_tasas_ocup_operador_sub(ent, "tcco", "!=", "0") |> 
    arrange(desc(tasa))

# til1
jovenes_ocu |> 
  calcular_tasas_ocu_sub(ent, emp_ppal, 1) |> 
    arrange(desc(tasa))
```

### POR SECTOR

```{r}
jovenes_ocu |> 
  calcular_prop(sector_eco)

jovenes_ocu |> 
  filter(sector_eco == 2 | sector_eco == 3) |> 
  calcular_prop_sub(sector_eco, rama_est2) |> 
  arrange(desc(prop), .by_group = TRUE)
```

### POR TAMAÑO

```{r}
jovenes_ocu |> 
  calcular_prop(tamanio) |> 
  arrange(desc(prop))
```

### POR OCUPACIÓN

```{r}
jovenes_ocu |> 
  calcular_prop(division) |> 
  arrange(desc(prop))
```

### EDUCACIÓN REQUERIDA POR DIVISIÓN

Se valida tabla

```{r}
glimpse(sinco19)
```

Se establece educación requerida (mínimo y máximo) por división

```{r}
sinco19_edu_req <- sinco19 |> 
  mutate(
    objetivo_min = as.character(objetivo_min),
    objetivo_max = as.character(objetivo_max),
    tot_edu = str_c(objetivo_min, "-", objetivo_max)
  ) |> 
  separate(
    s19_unit,
    into = "s19_div",
    sep = 1,
    remove = FALSE
  )

s19_div_edu_req <- sinco19_edu_req |> 
  group_by(s19_div, tot_edu) |>
  summarise(n = n()) |> 
  mutate(prop = n / sum(n)) |> 
  arrange(desc(prop), .by_group = TRUE) |> 
  ungroup()

s19_div_edu_req
```

Por último, se realiza gráfica

```{r}
labels_vars <- c(
  "1-2" = "Preescolar-Primaria",
  "1-4" = "Primaria-Preparatoria",
  "3-4" = "Secundaria-Preparatoria",
  "3-6" = "Secundaria-Técnico superior",
  "3-9" = "Secundaria-Doctorado",
  "6-6" = "Técnico superior",
  "6-9" = "Técnico superior-Doctorado",
  "7-9" = "Licenciatura-Doctorado",
  "NA" = "No especificado"
)

labels_vars2 <- c(
  "1" = "Funcionarios, directores y jefes",
  "2" = "Profesionistas y técnicos",
  "3" = "Trabajadores auxiliares en actividades administrativas",
  "4" = "Comerciantes, empleados en ventas y agentes de ventas",
  "5" = "Trabajadores en servicios personales y de vigilancia",
  "6" = "Trabajadores en actividades agrícolas, ganaderas, forestales, caza y pesca",
  "7" = "Trabajadores artesanales, en la construcción y otros oficios",
  "8" = "Operadores de maquinaria industrial, ensambladores, choferes y conductores de transporte",
  "9" = "Trabajadores en actividades elementales y de apoyo"
)

fig_s19_div_edu_req <- s19_div_edu_req |> 
  mutate(
    prop_label = if_else(prop > 0.03, scales::percent(prop, accuracy = 1), ""),
    tot_edu = if_else(is.na(tot_edu), "NA", tot_edu)
  ) |> 
  ggplot(aes(s19_div, prop, group = tot_edu, fill = tot_edu)) + 
  geom_col() + 
  geom_text(
    aes(label = prop_label), 
    position = position_stack(vjust = 0.5),
    size = 2.5
  ) + 
  scale_fill_brewer(palette = "Paired", name = "Educación requerida", labels = labels_vars) +
  scale_x_discrete(labels = scales::label_wrap(30)(labels_vars2)) + 
  scale_y_continuous(labels = NULL, breaks = NULL) + 
  theme_classic(base_size = 10, base_family = "Trebuchet MS") +
  theme(
    axis.text.x = element_text(angle = 90, hjust = 1, vjust = 0.5)
  ) + 
  labs(x = NULL, y = NULL)

guardar_figura(fig_s19_div_edu_req, "figuras/fig_s19_div_edu_req.png")
```

Truco

```
# Truco: Solo poner etiqueta si el porcentaje es mayor al 3%
mutate(
  prop_label = if_else(prop > 0.03, scales::percent(prop, accuracy = 1), "")
)

```

### CORRESPONDENCIA

```{r}
sinco19_edu_req |> 
  count(tot_edu) |> 
  mutate(prop = n / sum(n))
```

Población ocupada

```{r}
ocupada <- pob_15ymas |> 
  filter(clase2 == 1)
```

Por nivel educativo

```{r}
ocupada |> 
  calcular_prop(educacion)
```

Por grupo unitario de ocupación

```{r}
jovenes_ocu |> 
  select(contains(c("edu", "objetivo"))) |> 
  head(5)
```

Se añade variable que contiene la educación requerida

```{r}
jovenes_ocu |> 
  transmute(edu_req = str_c(objetivo_min, "-", objetivo_max)) |> 
  head(5)
```

Sí es posible sin necesidad de convertir a caracter las variables que deseo concatenar

```{r}
jovenes_ocu <- jovenes_ocu |> 
  mutate(edu_req = str_c(objetivo_min, "-", objetivo_max))
```

Ahora se agrupa por grupo unitario de ocupación, educación y educación requerida

```{r}
jovenes_ocu_df <- as.data.frame(jovenes_ocu)
```

Listo! Se tuvo que pasar la tabla a tipo marco de datos (data frame) para poder aplicar la función `distinct`. 

```{r}
jovenes_ocu_df |> 
  distinct(edu_req, educacion)
```

Considero que como está permite comparar la educación requerida por ocupación, validemos

También podría ser al revés

```{r}
jovenes_ocu_df |> 
  distinct(educacion, edu_req) |> 
  mutate(educacion = as.integer(levels(educacion))[educacion]) |> 
  arrange(desc(educacion))
```

La interpretación sería la siguiente

Del total de jóvenes egresados de estudios de doctorado, existen individuos ocupados en ocupaciones que requieren estudios de tipo superior, pero incluso hay individuos ubicados en ocupaciones que requieren una educación menor a básico

Así aplicaría para los demás grupos

Ahora se calcula el porcentaje

```{r}
jovenes_ocu_df |> 
  mutate(educacion = as.integer(levels(educacion))[educacion]) |> 
  group_by(educacion, edu_req) |> 
  summarise(
    n = n(),
    tot = sum(fac_tri)
  ) |> 
  mutate(prop = tot / sum(tot)) |> 
  arrange(desc(educacion))
```

Listo!

Interpretación: el 10.5% de jóvenes egresados de educación superior se encuentran en ocupaciones que requieren una educación menor a básico.

Considero que puede hacerse directamente con `edu_req`

```{r}
jovenes_ocu_df |> 
  mutate(educacion = as.integer(levels(educacion))[educacion]) |> 
  group_by(edu_req) |> 
  summarise(
    n = n(),
    tot = sum(fac_tri)
  ) |> 
  mutate(prop = tot / sum(tot)) |> 
  arrange(desc(prop))
```

Es más directo, incluso puede utilizarse la función

```{r}
jovenes_ocu |> 
  calcular_prop(edu_req) |> 
  arrange(desc(prop))
```

La interpretación es como sigue. El 45.8% de jóvenes egresados de educación superior se encuentran en ocupaciones que requieren desde licenciatura hasta estudios de doctorado.

En suma,

```{r}
0.458107843 + 0.106342330 + 0.058886054 + 0.010870031 + 0.005020651
```

El 63.9% se encuentran en ocupaciones que requieren al menos un nivel educativo de tipo superior

Y de forma desmenuzada quedaría así

```{r}
jovenes_ocu |> 
  calcular_prop_sub(educacion, edu_req) |> 
  arrange(desc(prop), .by_group = TRUE)
```

Interpretación:

El 69.5% de jóvenes egresados de doctorado se encuentran en ocupaciones que requieren desde licenciatura hasta doctorado. Por tanto,

```{r}
0.135166158 + 0.105268911 + 0.064331001
```

El 30.5% se encuentran en ocupaciones que requieren estudios inferiores al doctorado

De forma gráfica, sería similar a la figura `fig_s19_div_edu_req`

```{r}
labels_vars1 <- c(
  "6" = "Técnico \nsuperior",
  "7" = "Licenciatura",
  "8" = "Maestría",
  "9" = "Doctorado"
)

labels_vars2 <- c(
  "1-2" = "Preescolar-Primaria",
  "1-4" = "Primaria-Preparatoria",
  "3-4" = "Secundaria-Preparatoria",
  "3-6" = "Secundaria-Técnico superior",
  "3-9" = "Secundaria-Doctorado",
  "6-6" = "Técnico superior",
  "6-9" = "Técnico superior-Doctorado",
  "7-9" = "Licenciatura-Doctorado",
  "NA" = "No especificado"
)

edu_ind_req <- jovenes_ocu |> 
  calcular_prop_sub(educacion, edu_req) |> 
  arrange(desc(prop), .by_group = TRUE) |> 
  ungroup()

fig_edu_ind_req <- edu_ind_req |> 
  mutate(
    prop_label = if_else(prop > 0.03, scales::percent(prop, accuracy = 1), ""),
    edu_req = if_else(is.na(edu_req), "NA", edu_req)
  ) |> 
  ggplot(aes(educacion, prop, group = edu_req, fill = edu_req)) + 
  geom_col() +
  geom_text(
    aes(label = prop_label), 
    position = position_stack(vjust = 0.5),
    size = 2.5
  ) + 
  scale_fill_brewer(palette = "Paired", name = "Educación requerida", labels = labels_vars2) +
  scale_x_discrete(labels = scales::label_wrap(10)(labels_vars1)) + 
  scale_y_continuous(labels = NULL, breaks = NULL) + 
  theme_classic(base_size = 10, base_family = "Trebuchet MS") +
  theme(
    axis.text.x = element_text(angle = 90, hjust = 1, vjust = 0.5)
  ) + 
  labs(x = NULL, y = NULL)

guardar_figura(fig_edu_ind_req, "figuras/fig_edu_ind_req.png")
```

NOTA:

Sugerencia agrupar la educación requerida como, por ejemplo:

```
  "6-6" = "Técnico superior",
  "6-9" = "Técnico superior-Doctorado",
  "7-9" = "Licenciatura-Doctorado",
```

Clasificarlas como "educación superior"

```
  "1-4" = "Primaria-Preparatoria",
  "3-4" = "Secundaria-Preparatoria",
```

Como básica-media superior, etc.
