---
date: today
format: html
---

En este documento se modifica "C:/Prog/tesis/scripts/funciones_v4.R" para añadir la variable `edu_req` que une la educación mínima y máxima requerida. Asimismo, se unen las tablas del análisis descriptivo en una sola.

Listo!!

Se valida

```{r}
#| label: setup
#| message: false
#| warning: false

library(tidyverse)
# trabajar encuesta compleja dentro de tidyverse 
library(srvyr)
# regresión a encuesta compleja
library(survey)
# convertir a porcentaje dentro de mutate
library(scales) 
# operador entre llaves 
library(rlang)

source("C:/Prog/tesis/scripts/funciones_v5.R")

pob_15ymas <- read_rds("C:/Prog/tesis/datos/pob_15ymas.rds")
jovenes_tot <- read_rds("C:/Prog/tesis/datos/jovenes_tot.rds")
jovenes_ocu <- read_rds("datos/jovenes_normativo.rds")
sinco19 <- read_rds("datos/sinco_19_edu_req.rds")
```

Se valida modificaciones a través de calcular la incidencia

```{r}
calcular_incidencia_tot(jovenes_ocu, edu_mismatch_obj)
```

Los resultados están correctos

Se valida `sinco19`

```{r}
sinco19
```

Está correcto

De acuerdo a (Zimmer et. al., 2024: 93-95). La función `map` itera una función `n` veces. Proviene del paquete `purrr`. En mi caso, la función `calcular_tasas_ocu_sub` se utiliza tantas veces para calcular porcentaje de poblaciones especificas. 

```
# tasas complementarios por grupos
calcular_tasas_ocu_sub <- function(datos, grupo, campo, valor){
  datos |> 
    mutate(ponderador = as.double(fac_tri)) |> 
    group_by({{ grupo }}) |> 
    summarise(
      numerador = sum(ponderador[{{  campo  }} == valor]),
      denominador = sum(ponderador),
      tasa = numerador / denominador
    )
}
```

Lo que cambia en esta función es `grupo`, `campo`, `valor`

A primera vista, podría ser así

```
# tasas complementarios por grupos
calcular_tasas_ocu_sub <- function(datos, tasa, grupo, campo, valor){
  datos |> 
    mutate(ponderador = as.double(fac_tri)) |> 
    group_by({{ grupo }}) |> 
    summarise(
      tasa = tasa,
      grupo = grupo,
      numerador = sum(ponderador[{{  campo  }} == valor]),
      denominador = sum(ponderador),
      tasa = numerador / denominador
    )
}
```

El único tema es `grupo` que pasa como caracter. Por tanto, hay que convertir de caracter a expresión de R. ¿Cómo?

Se investiga. De acuerdo a la IA, se utiliza la función `sym`, se valida

De acuerdo a la documentación `rlang::sym`:

"Los símbolos son un tipo de expresión difusa que representa objetos en entornos.

Las funciones `sym()` y `syms()` toman cadenas de texto como entrada y las convierten en símbolos."

Los símbolos se encuentran presentes en funciones como argumentos. Por tanto, `sym` convierte cadenas de texto a argumentos para utilizar con los operadores de enmascaramiento de datos

Por tanto, la función quedaría así

```
# tasas complementarios por grupos
calcular_tasas_ocu_sub <- function(datos, tasa, grupo, campo, valor){
  datos |> 
    grupo <- sym(grupo)
  
    mutate(ponderador = as.double(fac_tri)) |> 
    group_by({{ grupo }}) |> 
    summarise(
      tasa = tasa,
      grupo = as_name(grupo),
      numerador = sum(ponderador[{{  campo  }} == valor]),
      denominador = sum(ponderador),
      tasa = numerador / denominador
    )
}
```

Ahora se investiga paquete `map`, principalmente para iterar la función que contiene más de un argumento

```{r}
# system.file(package = "purrr")
library(purrr)

?purrr::map
```

De acuerdo a la IA, para iterar una función con múltiples argumentos se utiliza `pmap`. Asimismo, los argumentos se ingresan en formato lista o marco de datos (data frame). Pero, para aplicarlo con el operador entre llaves, debe convertirse cada variable del data frame como símbolo mediante `sym`.

```{r}
data.frame(
  tasa = "tp",
  grupo = "mujer", 
  campo = "clase1", 
  valor = 1
)

list(
  tasa = "tp",
  grupo = "mujer", 
  campo = "clase1", 
  valor = 1
)
```

¿Cómo añadir elementos extras al `data frame`?

La función podría quedar así

```
# tasas complementarios por grupos
calcular_tasas_ocu_sub <- function(datos, tasa, grupo, campo, valor){
  datos |> 
    grupo <- sym(grupo)
    campo <- sym(campo)
    valor <- as_integer(valor)
  
    mutate(ponderador = as.double(fac_tri)) |> 
    group_by({{ grupo }}) |> 
    summarise(
      tasa = tasa
      grupo = as_name(grupo),
      numerador = sum(ponderador[{{  campo  }} == valor]),
      denominador = sum(ponderador),
      tasa = numerador / denominador
    )
}
```

Se hace un intento con `mujer`

```{r}
# tasas complementarios por grupos
funcion_vgr <- function(datos, grupo, nombre, campo, valor){
    grupo <- sym(grupo)
    campo <- sym(campo)
    valor <- as_integer(valor)
  
    datos |> 
    mutate(ponderador = as.double(fac_tri)) |> 
    group_by({{ grupo }}) |> 
    summarise(
      grupo = as_name(grupo),
      nombre = nombre,
      numerador = sum(ponderador[{{  campo  }} == valor]),
      denominador = sum(ponderador),
      tasa = numerador / denominador
    )
}
```

Se calcula tasa de participación

```{r}
valores <- list(
  grupo = "mujer", 
  nombre = "tp",
  campo = "clase1", 
  valor = 1
)

valores |> 
  pmap(~ funcion_vgr(datos = jovenes_tot, grupo = valores$grupo, nombre = valores$nombre, campo = valores$campo, valor = valores$valor))
```

Podría ser útil ya que sólo modifico la lista y ya, pero quiero poner todos los valores que quiero calcular en un solo marco de datos

Para crear un `data frame` se crean primero los vectores que contienen las entradas y después se une mediante `data.frame`

La IA brinda las siguientes sugerencias:

```
library(dplyr)
library(purrr)
library(rlang)

funcion_vgr <- function(datos, grupo, nombre, campo, valor){
  # Convertimos las cadenas a símbolos
  grupo_sym <- sym(grupo)
  campo_sym <- sym(campo)
  valor <- as.integer(valor) # Corregido as_integer por as.integer estándar
  
  datos |> 
    mutate(ponderador = as.double(fac_tri)) |> 
    group_by(!!grupo_sym) |> # Usamos !! para inyectar el símbolo
    summarise(
      # Guardamos el nombre de la variable de agrupación
      variable_grupo = grupo, 
      # Renombramos la columna dinámica a un nombre fijo "categoria" para poder unir las tablas después
      categoria = as.character(!!grupo_sym), 
      nombre = nombre,
      # Sumamos el ponderador solo donde se cumple la condición
      numerador = sum(ponderador[!!campo_sym == valor], na.rm = TRUE),
      denominador = sum(ponderador, na.rm = TRUE),
      tasa = numerador / denominador,
      .groups = "drop"
    )
}

```

Menciona que los valores pueden ingresarse directamente en un `tibble`

Asimismo menciona que:

* operador entre llaves (curly-curly) se usa para expresiones que no tienen comillas
* operador bang-bang se utiliza para expresiones que tienen comillas y se convirtieron a símbolo

Además, conviene añadir `categoria` para unir después

Se hace esta nueva aproximación

```{r}
# tasas complementarios por grupos
funcion_vgr <- function(datos, grupo, nombre, campo, valor){
    grupo_sym <- sym(grupo)
    campo_sym <- sym(campo)
    valor <- as.integer(valor)
  
    datos |> 
    mutate(ponderador = as.double(fac_tri)) |> 
    group_by(  !!grupo_sym  ) |> 
    summarise(
      grupo = grupo,
      nombre = nombre,
      numerador = sum(ponderador[  !!campo_sym  == valor]),
      denominador = sum(ponderador),
      tasa = numerador / denominador,
      .groups = "drop"
    ) |> 
    rename("subgrupo" :=  !!grupo_sym  ) |> 
      relocate(subgrupo, .after = grupo)
}
```

Se define el `tibble`

```{r}
valores <- tribble(
  ~grupo, ~nombre, ~campo, ~valor, 
  # ---
  "mujer", "tp", "clase1", 1
)
```

Iterar mediante `pmap` se hace así

```
resultados_finales <- plan_calculo |> 
  pmap(function(grupo, nombre, campo, valor) {
    funcion_vgr(
      datos = jovenes_tot, 
      grupo = grupo, 
      nombre = nombre, 
      campo = campo, 
      valor = valor
    )
  }) |> 
  list_rbind()
```

Se realiza intento

```{r}
valores |> 
  pmap(function(grupo, nombre, campo, valor){
    funcion_vgr(
      datos = jovenes_tot,
      grupo = grupo,
      nombre = nombre,
      campo = campo,
      valor = valor
    )    
  }
)
```

Con la sugerencia de Gemini, arrojaba error, se renombró la columna después de resumir y sí se obtuvo la tasa de forma correcta. Tal proceso de renombrar se siguió el ejemplo de (Zimmer et. al., 2024). Se le pregunta a la IA el operador `:=`

Según la IA:

"El operador := se conoce formalmente como el operador de asignación por morsa (o walrus operator en inglés) y se utiliza en el Tidyverse para asignar nombres a columnas de forma dinámica utilizando variables o expresiones Tidyverse evolutions: curly-curly operator and pivoting (feat. TidyTuesday Data, Leaflet, Visuals)."

En resumen, el operador de asignación por mosa permite asignar nombres a variables enmascaradas.

Ahora, se expande el `tibble` que contiene los argumentos de la función

```{r}
valores <- tribble(
  ~grupo, ~nombre, ~campo, ~valor, 
  # ---
  "mujer", "tp", "clase1", 1,
  "mujer", "til1", "emp_ppal", 1 
)
```

Se valida

```{r}
valores |> 
  pmap(function(grupo, nombre, campo, valor){
    funcion_vgr(
      datos = jovenes_tot,
      grupo = grupo,
      nombre = nombre,
      campo = campo,
      valor = valor
    )    
  }
)
```

Para TCCO debo añadir el operador y en TIL1 cambia la población objetivo. También se puede hacer dinámico, pero para eso se requiere `get` del paquete `base`.

Dicha función: "Buscar por nombre un objeto (get) o cero o más objetos (mget)." 

El argumento `envir` especifica en dónde se buscará dicho elemento.

Por su parte, `parent.frame`: 

"Estas funciones proporcionan acceso a entornos (o "marcos" en la terminología de S) asociados con funciones que se encuentran más arriba en la pila de llamadas."

Permite buscar en el entorno donde están los marcos de datos

```
library(dplyr)
library(purrr)
library(rlang)

# Función adaptada para recibir el nombre del data frame como texto
funcion_vgr <- function(datos, grupo, nombre, campo, valor){
    # get(datos) busca el objeto de texto (ej. "jovenes_tot") en el entorno y trae el data frame real
    df_real <- get(datos, envir = parent.frame()) 
    
    grupo_sym <- sym(grupo)
    campo_sym <- sym(campo)
    valor <- as.integer(valor)
  
    df_real |> 
    mutate(ponderador = as.double(fac_tri)) |> 
    group_by(!!grupo_sym) |> 
    summarise(
      datos_origen = datos, # Opcional: añade una columna para saber de qué data frame vino
      grupo = grupo,
      nombre = nombre,
      numerador = sum(ponderador[!!campo_sym == valor], na.rm = TRUE),
      denominador = sum(ponderador, na.rm = TRUE),
      tasa = numerador / denominador,
      .groups = "drop"
    ) |> 
    rename("subgrupo" := !!grupo_sym) |> 
    relocate(subgrupo, .after = grupo)
}
```

Como se observa, el código no se modifica mucho

Por su parte, `pmap` se nombra así

```
resultados_finales <- valores |> 
  pmap(funcion_vgr) |> 
  list_rbind()

# Visualizar el resultado integrado
print(resultados_finales)
```

Como se observa, se reduce la función `pmap` ya que el vector, lista o marco de datos contiene todos los argumentos de la función

Se validan cambios

```{r}
# tasas complementarios por grupos
funcion_vgr <- function(datos, grupo, nombre, campo, valor){
    # busca el tibble especificado por el usuario
    poblacion <- get(datos)
    # pasa de cadena de texto a símbolo
    grupo_sym <- sym(grupo)
    campo_sym <- sym(campo)
    valor <- as.integer(valor)
  
    poblacion |> 
    mutate(ponderador = as.double(fac_tri)) |> 
    group_by(  !!grupo_sym  ) |> 
    summarise(
      grupo = grupo,
      nombre = nombre,
      numerador = sum(ponderador[  !!campo_sym  == valor]),
      denominador = sum(ponderador),
      tasa = numerador / denominador,
      # elimina agrupación
      .groups = "drop"
    ) |> 
      # renombra columna que contiene valores del grupo
    rename("subgrupo" :=  !!grupo_sym  ) |> 
      relocate(subgrupo, .after = grupo)
}
```

También se cambia `tibble`

```{r}
valores <- tribble(
  ~datos, ~grupo, ~nombre, ~campo, ~valor, 
  # ---
  "jovenes_tot", "mujer", "tp", "clase1", 1,
  "jovenes_ocu", "mujer", "til1", "emp_ppal", 1 
)
```

Se valida

```{r}
valores |> 
  pmap(funcion_vgr)
```

Está correcto!!!

Por último, se unen con `list_rbind()`. Dicha función:

"combina elementos en un marco de datos mediante la unión de filas con `vctrs::vec_rbind()`."

Se valida

```{r}
valores |> 
  pmap(funcion_vgr) |> 
  list_rbind()
```

Sí!!!!

Ahora queda pendiente TCCO

La función original es:

```
# tasas complementarias con operador
calcular_tasas_ocup_operador <- function(datos, nombre, campo, operador, valor){
  # concatenar
  filtro <- paste(campo, operador, valor)
  
  datos |>
    mutate(ponderador = as.double(fac_tri)) |>
    summarise(
      nombre = nombre,
      numerador = sum(ponderador[ !!parse_expr(filtro) ]),
      denominador = sum(ponderador),
      tasa = numerador / denominador
    )
}
```

Lo que hace `parse_expr` convierte una cadena de texto a una expresión

En este caso quedaría así

```
calcular_tasas_ocup_operador <- function(datos, grupo, nombre, campo, operador, valor){
  # busca el tibble especificado por el usuario
  poblacion <- get(datos)
  # pasa de cadena de texto a símbolo
  grupo_sym <- sym(grupo)
  # concatena
  filtro <- paste(campo, operador, valor)
  
  poblacion |> 
    mutate(ponderador = as.double(fac_tri)) |> 
    group_by(  !!grupo_sym  ) |> 
    summarise(
      grupo = grupo,
      nombre = nombre,
      numerador = sum(ponderador[  !!parse_expr(filtro)  ]),
      denominador = sum(ponderador),
      tasa = numerador / denominador,
      # elimina agrupación
      .groups = "drop"
    ) |> 
      # renombra columna que contiene valores del grupo
    rename("subgrupo" :=  !!grupo_sym  ) |> 
      relocate(subgrupo, .after = grupo)
}
```

El tibble quedaría así

```{r}
valores2 <- tribble(
  ~datos, ~grupo, ~nombre, ~campo, ~operador, ~valor, 
  # ---
  "jovenes_ocu", "mujer", "til1", "tcco", "!=", 0 
)
```

Se valida

```{r}
funcion_vgr2 <- function(datos, grupo, nombre, campo, operador, valor){
  # busca el tibble especificado por el usuario
  poblacion <- get(datos)
  # pasa de cadena de texto a símbolo
  grupo_sym <- sym(grupo)
  # concatena
  filtro <- paste(campo, operador, valor)
  
  poblacion |> 
    mutate(ponderador = as.double(fac_tri)) |> 
    group_by(  !!grupo_sym  ) |> 
    summarise(
      grupo = grupo,
      nombre = nombre,
      numerador = sum(ponderador[  !!parse_expr(filtro)  ]),
      denominador = sum(ponderador),
      tasa = numerador / denominador,
      # elimina agrupación
      .groups = "drop"
    ) |> 
      # renombra columna que contiene valores del grupo
    rename("subgrupo" :=  !!grupo_sym  ) |> 
      relocate(subgrupo, .after = grupo)
}
```

Se hace intento

```{r}
pmap(valores2, funcion_vgr2)
```

Listo!!!

De echo puede quedarse esa función para el caso general. Facilita el código para crear la función

Para iterar el tamaño de la muestra

```
ANTES
# Tamaño de la muestra
calcular_total <- function(datos){
  datos |> 
    summarise(
      n = n(),
      tot = survey_total(vartype = NULL)
    )
}

AHORA
calcular_total <- function(datos){
  poblacion <- get(datos)
  
  poblacion |> 
    summarise(
      poblacion = datos,
      n = n(),
      tot = survey_total(vartype = NULL)
    )
}
```

Se valida

```{r}
funcion_vgr3 <- function(datos){
  poblacion <- get(datos)
  
  poblacion |> 
    summarise(
      poblacion = datos,
      n = n(),
      tot = survey_total(vartype = NULL)
    )
}
```

```{r}
c("jovenes_tot") |> 
  map(funcion_vgr3)
```

Correcto

Para calcular la proporción

```
# antes
# Variables dicotómicas o categóricas
calcular_prop <- function(datos, variable){
  datos |>
    group_by({{  variable  }}) |>
    summarise(
      n = n(),
      tot = survey_total(vartype = NULL),
      prop = survey_prop(vartype = NULL)
    )
}
```

AHORA

```
# Variables dicotómicas o categóricas
calcular_prop <- function(datos, variable){
  poblacion <- get(datos)
  variable <- sym(variable)
  
  poblacion |>
    group_by(  !!variable  ) |>
    summarise(
      poblacion = datos,
      n = n(),
      tot = survey_total(vartype = NULL),
      prop = survey_prop(vartype = NULL)
    ) |> 
    rename("variable :=  !!variable  )
}
```

Se valida

```{r}
funcion_vgr4 <- function(datos, grupo){
  poblacion <- get(datos)
  grupo_sym <- sym(grupo)
  
  poblacion |>
    group_by(  !!grupo_sym  ) |>
    summarise(
      poblacion = datos,
      grupo = grupo,
      n = n(),
      tot = survey_total(vartype = NULL),
      prop = survey_prop(vartype = NULL)
    ) |> 
    rename("valor" :=  !!grupo_sym  ) |> 
    relocate(valor, .after = grupo)
}
```

```{r}
map2("jovenes_tot", "clase1", funcion_vgr4)
```

Correcto!!!

Por último

`prop_sub`

```{r}
funcion_vgr5 <- function(datos, grupo, subgrupo){
  poblacion <- get(datos)
  grupo_sym <- sym(grupo)
  subgrupo_sym <- sym(subgrupo)
  
  poblacion |>
    group_by(  !!grupo_sym  ,  !!subgrupo_sym  ) |>
    summarise(
      poblacion = datos,
      gpo_lab = grupo,
      sub_lab = subgrupo,
      n = n(),
      tot = survey_total(vartype = NULL),
      prop = survey_prop(vartype = NULL),
      .groups = "drop"
    ) |>
    rename(
      "gpo_val" :=  !!grupo_sym,
      "sub_val" :=  !!subgrupo_sym
    ) |> 
    relocate(gpo_val, .after = sub_lab) |> 
    relocate(sub_val, .before = n)
}
```

```{r}
list("jovenes_tot", "clase1", "clase2") |> 
  pmap(funcion_vgr5)
```

Listo!!!

Se añadirá a una nueva versión de `funciones`



