---
date: today
format: html
---

Continuación de "C:/Prog/tesis/31_c3_v3_analisis_descrip_8.qmd" donde se intentará replicar los resultados de "C:/Prog/tesis/31_c3_v3_analisis_descrip_6.qmd" mediante funciones iterativas.

```{r}
#| label: setup
#| message: false
#| warning: false

library(tidyverse)
# trabajar encuesta compleja dentro de tidyverse 
library(srvyr)
# regresión a encuesta compleja
library(survey)
# convertir a porcentaje dentro de mutate
library(scales) 
# operador entre llaves 
library(rlang)
# iterar ejecución de funciones
library(purrr)

source("C:/Prog/tesis/scripts/funciones_v7.R")

# pob_15ymas <- read_rds("C:/Prog/tesis/datos/pob_15ymas.rds")
jovenes_tot <- read_rds("C:/Prog/tesis/datos/jovenes_tot.rds")
jovenes_ocu <- read_rds("datos/jovenes_normativo.rds")
sinco19 <- read_rds("datos/sinco_19_edu_req.rds")
```

En primer lugar, se crean las tablas que contienen la PEA y la PNEA

```{r}
jovenes_pea <- jovenes_tot |> 
  filter(clase1 == 1)

jovenes_pnea <- jovenes_tot |> 
  filter(clase1 == 2)
```

Se crean los `tibbles` que contienen los argumentos

```{r}
# tamaño de la muestra
arg_total <- tribble(
  ~datos,
  # ---
  "jovenes_tot",
  "jovenes_ocu",
  "jovenes_pea",
  "jovenes_pnea"
)

# proporción por grupos
arg_prop <- tribble(
  ~datos, ~grupo,
  # ---
  "jovenes_tot", "clase1",
  "jovenes_pea", "clase2",
  "jovenes_pnea", "clase2",
  "jovenes_tot", "mujer",
  "jovenes_tot", "educacion",
  "jovenes_tot", "edad",
  "jovenes_tot", "campo_amplio",
  "jovenes_tot", "regiones",
  "jovenes_tot", "ent",
  "jovenes_ocu", "sector_eco",
  "jovenes_ocu", "tamanio",
  "jovenes_ocu", "division"
)

# proporción por subgrupos
arg_prop_sub <- tribble(
  ~datos, ~grupo, ~subgrupo,
  # ---
  "jovenes_tot", "clase1", "clase2",
  "jovenes_tot", "mujer", "clase1",
  "jovenes_pea", "mujer", "clase2",
  "jovenes_pnea", "mujer", "clase2",
  "jovenes_tot", "educacion", "clase1",
  "jovenes_pea", "educacion", "clase2",
  "jovenes_pnea", "educacion", "clase2",
  "jovenes_tot", "edad", "clase1",
  "jovenes_pea", "edad", "clase2",
  "jovenes_pnea", "edad", "clase2",
  "jovenes_tot", "campo_amplio", "clase1",
  "jovenes_pea", "campo_amplio", "clase2",
  "jovenes_pnea", "campo_amplio", "clase2",
  "jovenes_tot", "regiones", "clase1",
  "jovenes_pea", "regiones", "clase2",
  "jovenes_pnea", "regiones", "clase2",
  "jovenes_tot", "ent", "clase1",
  "jovenes_pea", "ent", "clase2",
  "jovenes_pnea", "ent", "clase2",
  "jovenes_ocu", "educacion", "edu_requerida"
)

# tasas general
arg_tasas <- tribble(
  ~datos, ~nombre, ~campo, ~operador, ~valor,
  # ---
  "jovenes_tot", "to", "clase2", "==", 1,
  "jovenes_tot", "td", "clase2", "==", 2,
  "jovenes_tot", "tp", "clase1", "==", 1,
  "jovenes_ocu", "tcco", "tcco", "!=", 0,
  "jovenes_ocu", "til1", "emp_ppal", "==", 1
)

# tasas por grupos
arg_tasas_sub <- tribble(
  ~datos, ~grupo, ~nombre, ~campo, ~operador, ~valor,
  # ---
  "jovenes_pea", "mujer", "to", "clase2", "==", "1",
  "jovenes_pea", "mujer", "td", "clase2", "==", "2",
  "jovenes_tot", "mujer", "tp", "clase1", "==", "1",
  "jovenes_ocu", "mujer", "tcco", "tcco", "!=", "0",
  "jovenes_ocu", "mujer", "til1", "emp_ppal", "==", "1",
  "jovenes_pea", "educacion", "to", "clase2", "==", "1",
  "jovenes_pea", "educacion", "td", "clase2", "==", "2",
  "jovenes_tot", "educacion", "tp", "clase1", "==", "1",
  "jovenes_ocu", "educacion", "tcco", "tcco", "!=", "0",
  "jovenes_ocu", "educacion", "til1", "emp_ppal", "==", "1",
  "jovenes_pea", "campo_amplio", "to", "clase2", "==", "1",
  "jovenes_pea", "campo_amplio", "td", "clase2", "==", "2",
  "jovenes_tot", "campo_amplio", "tp", "clase1", "==", "1",
  "jovenes_ocu", "campo_amplio", "tcco", "tcco", "!=", "0",
  "jovenes_ocu", "campo_amplio", "til1", "emp_ppal", "==", "1",
  "jovenes_pea", "regiones", "to", "clase2", "==", "1",
  "jovenes_pea", "regiones", "td", "clase2", "==", "2",
  "jovenes_tot", "regiones", "tp", "clase1", "==", "1",
  "jovenes_ocu", "regiones", "tcco", "tcco", "!=", "0",
  "jovenes_ocu", "regiones", "til1", "emp_ppal", "==", "1",
  "jovenes_pea", "ent", "to", "clase2", "==", "1",
  "jovenes_pea", "ent", "td", "clase2", "==", "2",
  "jovenes_tot", "ent", "tp", "clase1", "==", "1",
  "jovenes_ocu", "ent", "tcco", "tcco", "!=", "0",
  "jovenes_ocu", "ent", "til1", "emp_ppal", "==", "1"
)
```

En `sinco19` todavía no contiene la columna que indica las divisiones. Se crea dicha variable

```{r}
sinco19 <- sinco19 |> 
  mutate(s19_div = str_sub(s19_unit, start = 1, end = 1)) |> 
  relocate(s19_div, .before = s19_unit)
```

En vez de `separate` se utiliza `str_sub` que digamos es el símil de `EXTRAER` de Excel. Se añade en "C:/Prog/tesis/scripts/preparacion_datos_v4.R" 

Ahora sí, se utiliza `pmap`

```{r}
# pmap(arg_total, calcular_total_map)
```

Arroja error ¿por qué? porque `sinco19` no está definido como tipo `survey` y las funciones sí lo utilizan. Se elimina dicha tabla en los `tibbles` que contienen los argumentos y se vuelve a ejecutar

```{r}
pmap(arg_total, calcular_total_map) |> 
  list_rbind()
```

Ahora la proporción por grupos

```{r}
# pmap(arg_prop, calcular_prop_map) |> 
#   list_rbind()
```

Arroja error al momento de unir ¿por qué? porque `valor` tiene distinto formato en la tabla 1 y 4, sin dicha función

```{r}
# pmap(arg_prop, calcular_prop_map)
```

En efecto. `valor` contiene tres tipos de dato: cadena de texto, número (double) y factor. Por tanto, hay que añadir una sentencia que homologue dicha columna. Pero, para pasar de factor a cadena de texto es solamente `as.character`? Se valida.

Supuestamente, sí. Sólo se utiliza la función `as.character`. Se modifica función correspondiente

```{r}
# calcular_prop_map2 <- function(datos, grupo){
#   poblacion <- get(datos)
#   grupo_sym <- sym(grupo)
#   
#   poblacion |>
#     group_by(  !!grupo_sym  ) |>
#     summarise(
#       poblacion = datos,
#       grupo = grupo,
#       n = n(),
#       tot = survey_total(vartype = NULL),
#       prop = survey_prop(vartype = NULL)
#     ) |> 
#     rename("valor" :=  !!grupo_sym  ) |> 
#     mutate(valor = as.character(valor)) |> 
#     relocate(valor, .after = grupo)
# }
```

Se vuelve a ejecutar, primero sin unir

```{r}
# pmap(arg_prop, calcular_prop_map2)
```

Ahora sí están todos como tipo cadena de texto. Se unen las tablas resultantes

```{r}
pmap(arg_prop, calcular_prop_map) |> 
  list_rbind()
```

Listo!

Por tanto, `mutate(valor = as.character(valor)) |> ` se debe añadir a cada función. Se realiza modificación y se guarda en "C:/Prog/tesis/scripts/funciones_v7.R"

Se continua con el cálculo de proporciones por subgrupos

```{r}
pmap(arg_prop_sub, calcular_prop_sub_map) |> 
  list_rbind()
```

Listo!

Se realiza el cálculo de tasas

General

```{r}
pmap(arg_tasas, calcular_tasas_ocu_map) |> 
  list_rbind()
```

Por grupos

```{r}
# pmap(arg_tasas_sub, calcular_tasas_ocu_sub_map)
```

En la función `calcular_tasas_ocu_sub_map` hay que homologar la columna `subgrupo` convirtiéndolo a cadena de texto. Asimismo, creo que hay que añadir el argumento que elimina la agrupación después de aplicar el resumen.

Además, no calcula correctamente la tasa de ocupación y desocupación. Se valida. Creo que es con los datos que contienen la PEA `jovenes_pea`. Se realiza dicha modificación

Listo! Se unen

```{r}
pmap(arg_tasas_sub, calcular_tasas_ocu_sub_map) |> 
  list_rbind()
```

Listo!!!

Ahora, se crean las respectivas tablas

```{r}
descriptivo_total <- pmap(arg_total, calcular_total_map) |> 
  list_rbind()

descriptivo_prop <- pmap(arg_prop, calcular_prop_map) |> 
  list_rbind()

descriptivo_prop_sub <- pmap(arg_prop_sub, calcular_prop_sub_map) |> 
  list_rbind()

descriptivo_tasas <- pmap(arg_tasas, calcular_tasas_ocu_map) |> 
  list_rbind()

descriptivo_tasas_sub <- pmap(arg_tasas_sub, calcular_tasas_ocu_sub_map) |> 
  list_rbind()
```

También se crea la tabla que contiene las divisiones por educación requerida

```{r}
descriptivo_s19_div <- sinco19 |> 
  group_by(s19_div) |> 
  count(edu_requerida, .drop = FALSE) |> 
  mutate(prop = n / sum(n)) |> 
  ungroup()
```


Por último, se guardan para su posterior análisis

```{r}
write_rds(descriptivo_total, "datos/descriptivo_total.rds")
write_rds(descriptivo_prop, "datos/descriptivo_prop.rds")
write_rds(descriptivo_prop_sub, "datos/descriptivo_prop_sub.rds")
write_rds(descriptivo_tasas, "datos/descriptivo_tasas.rds")
write_rds(descriptivo_tasas_sub, "datos/descriptivo_tasas_sub.rds")
write_rds(descriptivo_s19_div, "datos/descriptivo_s19_div.rds")
```


Listo!!!

Se pasa todo a un script

Creo que para el cálculo de la incidencia se utilizarían las siguientes funciones:

* `calcular_prop_map` para la incidencia general
* `calcular_prop_sub_map` para la incidencia por grupos

Para el cuadro estadístico para la regresión se utilizaría

* `calcular_prop_sub_map`: para variables discretas

y en el caso de variables continuas se adaptaría `calcular_descriptivos` para que se pueda iterar con `map`

