○---
date: today
format: html
---

Antecedentes

En un inicio mi código se encontraba en un solo archivo. Posteriormente lo dividí en distintos archivos a través de funciones. Pero, al leer "Proyectos/Tesis/Propuesta para organizar scripts", leí la propuesta de Gemini de organizarlo en tres archivos:

1. `preparacion_datos`
2. `funciones`
3. `analisis`

Para lo cual debía guardar las tablas resultantes mediante `write_rds` de `tidyverse` o `saveRDS` del paquete `base`.

Después de leer algo en la documentación correspondiente, intenté pasar mi código en dos archivos:

1. `preparacion_datos`
2. `funciones`

En el archivo 1, al final guardé las tablas de interés mediante `write_rds`:

* `pob_total`: contiene la población total
* `pob_15ymas`: la población de 15 años y más
* `jovenes_tot`: jóvenes de 25 a 34 años egresados de educación superior total
* `ocupada`: población ocupada con desajuste educativo individual asignado mediante el enfoque normativo de la OIT, definida como tipo encuesta
* `ocupada_reg`: observaciones para la regresión de la población ocupada
* `jovenes`: población objetivo jóvenes 25-34 años egresados de educación superior ocupados con desajuste educativo individual asignado mediante el enfoque normativo de la OIT, definida como tipo encuesta
* `jovenes_reg`: observaciones para la regresión de la población objetivo

Así podré realizar

* Análisis descriptivo
* Calcular incidencia
* Estimar efecto salarial

Sin cargar todo el archivo`.R`, sólo defino la tabla correspondiente y listo. A continuación, se realiza un ejemplo

```{r}
library(tidyverse)

source("C:/Prog/tesis/scripts2/funciones.R")
jovenes_normativo <- read_rds("datos/jovenes_normativo.rds")
```

Se calcula incidencia

```{r}
calcular_incidencia_svy_tot(jovenes_normativo, edu_mismatch_obj)
```

OMG!!!! Los resultados coinciden los calculados antes de esta nueva propuesta

Y aquí realizo las tablas para el análisis, en específico para el capítulo de resultados tanto para cuadros como para figuras

Que eficiente!!! Sin duda alguna, esta propuesta se queda