---
date: today
format: html
---

## INTRODUCCIÓN

Este documento es una continuación de: "C:/Prog/tesis/30_c3_v3_analisis_descrip_4.qmd" con las actualizaciones registradas en "C:/Prog/tesis/31_codigo_con_rds.qmd".

```{r}
#| label: setup
#| message: false
#| warning: false

library(tidyverse)
# trabajar encuesta compleja dentro de tidyverse 
library(srvyr)
# regresión a encuesta compleja
library(survey)
# convertir a porcentaje dentro de mutate
library(scales) 
# operador entre llaves 
library(rlang)

source("C:/Prog/tesis/scripts/funciones_v3.R")

pob_15ymas <- read_rds("C:/Prog/tesis/datos/pob_15ymas.rds")
jovenes_tot <- read_rds("C:/Prog/tesis/datos/jovenes_tot.rds")
jovenes_svy <- read_rds("datos/jovenes_normativo.rds")
```

Se valida tamaño de la muestra para confirmar que la tabla está correcta

```{r}
# obtener_tamanio_muestra(jovenes_tot)
```

Está incorrecto!! ¿Por qué?

En "C:/Prog/tesis/scripts/preparacion_datos.R"

```
## Población total
pob_total_proc <- construir_variables_ind(pob_total)
pob_total_proc <- definir_encuesta(pob_total_proc)

## Población de 15 años y más
pob_15ymas_proc <- construir_variables_ind(pob_15ymas)
pob_15ymas_proc <- definir_encuesta(pob_15ymas_proc)

## Jóvenes (25-34) egresados de educación superior 
jovenes_tot <- seleccionar_jov(pob_15ymas_proc)
```

La educación no está definido en términos del CINE-11. Se realiza dicha modificación.

AHORA

```
## Población total
pob_total_proc <- construir_variables_ind(pob_total)
pob_total_proc <- construir_educacion_cine11(pob_total_proc)
pob_total_proc <- definir_encuesta(pob_total_proc)

## Población de 15 años y más
pob_15ymas_proc <- construir_variables_ind(pob_15ymas)
pob_15ymas_proc <- construir_educacion_cine11(pob_15ymas_proc)
pob_15ymas_proc <- definir_encuesta(pob_15ymas_proc)

## Jóvenes (25-34) egresados de educación superior 
jovenes_tot <- seleccionar_jov(pob_15ymas_proc)
```

Los cambios se realizaron en:

* "C:/Prog/tesis/scripts/preparacion_datos_v2.R"
* "C:/Prog/tesis/scripts/funciones_v3.R"

Se valida

```{r}
obtener_tamanio_muestra(jovenes_tot)
```

Ahora sí está correcto

También se valida la incidencia de la población objetivo

```{r}
calcular_incidencia_svy_tot(jovenes_svy, edu_mismatch_obj)
```

También está correcto!!!

Previamente, en "C:/Prog/tesis/30_c3_v3_analisis_descrip_4.qmd" nos quedamos con la población desocupada. 

## DESOCUPADA

Duración del desempleo

```{r}
jovenes_tot |> 
  filter(clase1 == 1 & clase2 == 2) |> 
  obtener_tot_svy(dur_des)
```

El 37.5% de jóvenes egresados de educación superior (total), lleva más de un mes hasta tres meses desocupado. Seguido de 28.9% que lleva hasta un mes y el 20.8% más de tres meses hasta seis. 

Por género

```{r}
jovenes_tot |> 
  filter(clase1 == 1 & clase2 == 2) |> 
  obtener_subtot_svy(mujer, d_ant_lab)
```

En cuanto a antecedentes laborales, no existen diferencias por género

```{r}
jovenes_tot |> 
  filter(clase1 == 1 & clase2 == 2) |> 
  obtener_subtot_svy(mujer, dur_des)
```

Solamente existe diferencia significativa en "Más de tres meses hasta seis". En hombres es del 16.7% y en mujeres 24.4%

```{r}
jovenes_tot |> 
  filter(clase1 == 1 & clase2 == 2 & d_ant_lab == 1) |> 
  obtener_subtot_svy(mujer, d_cexp_est)
```

Hay diferencias en "Perdió o terminó su empleo anterior". Hombres: 51.0% y mujeres 59.2%

## OCUPADA 

Ahora continuamos con la población ocupada. Con base en INEGI y OECD (2019), tengo en mente trabajar con los siguientes indicadores:

* tasa de ocupación: `PO / PEA` 
* tasa de desocupación: `PD / PEA`
* tasa de condiciones críticas de ocupación: `PCCO / PO`
* tasa de informalidad laboral 1: `POI / PO` 
* proporción: `%`
* tasa de participación: `PEA / pob total`
* tasa de inactividad: `PNEA / pob total`

Por

* Género
* Nivel educativo
* Carreras
* Entidades

Primero calculemos las tasas mostradas en INEGI. Para lo cual se modifica la función `calcular_t_ocup_gpo` para que pueda realizarse de forma agregada

```{r}
# calcular tasas complementarias de ocupación y desocupación
calcular_tasas_ocup <- function(datos, ponderador, campo, condicion, valor){
  # concatenar
  filtro <- paste(campo, condicion, valor)

  datos |>
    mutate(ponderador = as.double({{ ponderador }})) |>
    summarise(
      numerador = sum(ponderador[ !!parse_expr(filtro) ]),
      denominador = sum(ponderador),
      tasa = numerador / denominador
    )
}
```

Se calcula tasa de participación

```{r}
calcular_tasas_ocup(pob_15ymas, fac_tri, "clase1", "==", "1")
```

Está correcto!!!

Ahora lo que quiero es ponerle nombre

```{r}
# # calcular tasas complementarias de ocupación y desocupación
# funcion_vgr <- function(datos, nombre, campo, condicion, valor){
# 
#   # concatenar
#   filtro <- paste(campo, condicion, valor)
#   
#   datos |> 
#     mutate(ponderador = as.double(fac_tri)) |> 
#     summarise(
#       variable = nombre,
#       numerador = sum(ponderador[ !!parse_expr(filtro) ]),
#       denominador = sum(ponderador),
#       tasa = numerador / denominador
#     )
# }
```

Se valida

```{r}
# funcion_vgr(pob_15ymas, "tp", "clase1", "==", "1")
```

Platicando con Gemini, en este caso que sólo deseo una columna adicional que muestre el nombre de la tasa no es necesario añadir ninguna función extra. R por defecto almacena dicho argumento como texto y lo asigna a la variable que yo especifico como tipo caracter.

Por otro lado, sugiere eliminar el uso del operador, es decir, utilizar como argumentos solo el campo y el valor. En ese sentido, tiene razón ya que mi función sólo aplica para el cálculo de tasas complementarias de ocupación y desocupación y los criterios son solamente de igualdad.

Se valida en (INEGI, 2023) y la única que cambia el criterio es con TCCO donde "Población en Condiciones Críticas de Ocupación (TCCO=1 a 3)". 

Se podría añadir una variable con `mutate` en este caso para utilizar la función. Por tanto, se modifica

```{r}
# calcular tasas complementarias de ocupación y desocupación
calcular_tasas_ocup <- function(datos, nombre, campo, valor){

  datos |>
    mutate(ponderador = as.double(fac_tri)) |>
    summarise(
      nombre = nombre,
      numerador = sum(ponderador[{{  campo  }} == valor]),
      denominador = sum(ponderador),
      tasa = numerador / denominador
    )
}
```

Se valida

```{r}
calcular_tasas_ocup(pob_15ymas, "tp", clase1, 1)
```

Listo!!!!

Para el caso de calcular las tasas por grupos, se modifican la función

ANTES

```
# TIL1 vs % over por estados
calcular_t_ocup_gpo <- function(datos, grupo, ponderador, poblacion, condicion, valor){
  # concatenar
  filtro <- paste(poblacion, condicion, valor)
  
  datos |> 
    mutate(ponderador = as.double({{ ponderador }})) |> 
    group_by({{ grupo }}) |> 
    summarise(
      numerador = sum(ponderador[ !!parse_expr(filtro) ]),
      denominador = sum(ponderador),
      tasa = numerador / denominador
    )
}
```

AHORA

```{r}
# tasas complementarios de ocupación y desocupación por grupos
calcular_tasas_ocu_sub <- function(datos, nombre, grupo, campo, valor){

  datos |> 
    mutate(ponderador = as.double(fac_tri)) |> 
    group_by({{ grupo }}) |> 
    summarise(
      nombre = nombre,
      numerador = sum(ponderador[{{  campo  }} == valor]),
      denominador = sum(ponderador),
      tasa = numerador / denominador
    )
}
```

Se modifican dichas funciones en "C:/Prog/tesis/scripts/funciones_v3.R" y se guardan en "C:/Prog/tesis/scripts/funciones_v4.R"