---
date: today
format: html
---

En este documento se crearán las tablas que contendrá la incidencia a través de la función iterativa `pmap`

```{r}
#| label: setup
#| message: false
#| warning: false

library(tidyverse)
library(srvyr)
library(survey)

source("scripts/0_funciones_v9.R")

jovenes_ocu <- read_rds("datos/jovenes_normativo.rds")
# ocupada <- read_rds("datos/ocupada_normativo.rds")
```

Primero incidencia total 

```{r}
argumentos_inc_tot <- list("jovenes_ocu", "edu_mismatch_obj")

pmap(argumentos_inc_tot, calcular_prop_map)
```

Ahora la incidencia por grupos

```{r}
argumentos_inc_sub <- tribble(
  ~datos, ~grupo, ~subgrupo,
  # ---
  "jovenes_ocu", "mujer", "edu_mismatch_obj",
  "jovenes_ocu", "educacion", "edu_mismatch_obj",
  "jovenes_ocu", "edad", "edu_mismatch_obj",
  "jovenes_ocu", "campo_amplio", "edu_mismatch_obj",
  "jovenes_ocu", "regiones", "edu_mismatch_obj",
  "jovenes_ocu", "ent", "edu_mismatch_obj",
  "jovenes_ocu", "informal", "edu_mismatch_obj",
  "jovenes_ocu", "ingreso_nivel", "edu_mismatch_obj",
  "jovenes_ocu", "casada", "edu_mismatch_obj",
  "jovenes_ocu", "jefe_hogar", "edu_mismatch_obj",
  "jovenes_ocu", "edu_mismatch_obj", "division",
  "jovenes_ocu", "pos_ocu", "edu_mismatch_obj",
  "jovenes_ocu", "sector_eco", "edu_mismatch_obj",
  "jovenes_ocu", "tamanio", "edu_mismatch_obj",
  "jovenes_ocu", "jornada", "edu_mismatch_obj",
  "jovenes_ocu", "unidad_eco", "edu_mismatch_obj"
)

pmap(argumentos_inc_sub, calcular_prop_sub_map) |> 
  list_rbind()
```

¿Cómo se almacenan? Se valida

```{r}
df <- pmap(argumentos_tot, calcular_prop_map)
df
```

Se debe de añadir `list_rbind` para que lo almacene como tibble

```{r}
df <- pmap(argumentos_tot, calcular_prop_map) |> list_rbind()
df
```

Entonces, se almacenan en el script `C:/Prog/tesis/scripts/2_cuadros_v7.R` 

El único pendiente es educación por carrera educativa, se crea aquí mediante la función `calcular_prop_sub_var`

```{r}
jovenes_ocu |> 
  calcular_prop_sub_var(educacion, campo_amplio, edu_mismatch_obj)
```

Está correcto!!!

Falta la comparación por grupos de edad y de educación, se deja para después

Se añaden dichas tablas en el script `cuadros` y se guarda en "C:/Prog/tesis/scripts/2_cuadros_v7.R" 

En temas de código solamente falta:

* Gráficas de la incidencia
* Regresión



