---
date: today
format: html
---

Se realizará el borrador de la sección 3-1 Análisis descriptivo con las tablas creadas en "C:/Prog/tesis/31_c3_v3_analisis_descrip_9.qmd" contenidas en el script "C:/Prog/tesis/scripts/2_cuadros_v5.R" 

## Requisitos

```{r}
#| label: setup
#| message: false
#| warning: false

library(tidyverse)
library(scales)

source("C:/Prog/tesis/scripts/0_funciones_v7.R")

total <- read_rds("datos/descriptivo_total.rds")
prop <- read_rds("datos/descriptivo_prop.rds")
prop_sub <- read_rds("datos/descriptivo_prop_sub.rds")
tasas <- read_rds("datos/descriptivo_tasas.rds")
tasas_sub <- read_rds("datos/descriptivo_tasas_sub.rds")
s19_div <- read_rds("datos/descriptivo_s19_div.rds")
```

## Total

```{r}
total |> 
  filter(poblacion == "jovenes_tot")
```

## Género

En "Aprende escribiendo/Sin título 4" se mencionó realizar una gráfica para el caso de PEA y PNEA o la tasa de participación

Total

```{r}
prop |> 
  filter(grupo == "mujer")
```

PEA y PNEA

```{r}
prop_sub |> 
  filter(gpo_lab == "mujer")
```

Se selecciona PEA y PNEA

```{r}
prop_sub |> 
  filter(gpo_lab == "mujer" & poblacion == "jovenes_tot")
```

En una gráfica apilada quedaría así

```{r}
prop_sub |> 
  filter(gpo_lab == "mujer" & poblacion == "jovenes_tot") |> 
  ggplot(aes(gpo_val, prop, group = sub_val, fill = sub_val)) + 
  geom_col()
```

Por su parte, la tasa de participación

```{r}
tasas_sub |> 
  filter(grupo == "mujer")
```

Se intenta poner en una gráfica

```{r}
tasas_sub |> 
  filter(grupo == "mujer" & nombre == "tp") |> 
  ggplot(aes(subgrupo, tasa)) + 
  geom_point()
```

Se intenta poner ambas en una sola gráfica

```{r}
df1 <- prop_sub |> 
  filter(gpo_lab == "mujer" & poblacion == "jovenes_tot")

df2 <- tasas_sub |> 
  filter(grupo == "mujer" & nombre == "tp")

ggplot() + 
  geom_col(
    data = df1,
    mapping = aes(gpo_val, prop, group = sub_val, fill = sub_val)
  ) +
  geom_point(
    data = df2,
    mapping = aes(subgrupo, tasa)
  )
```

Se ve feo, mejor me quedo solo con PEA y PNEA

```{r}
etiquetas_var1 <- c(
  "0" = "Hombre",
  "1" = "Mujer"
)

etiquetas_var2 <- c(
  "1" = "PEA",
  "2" = "PNEA"
)

prop_sub |> 
  filter(gpo_lab == "mujer" & poblacion == "jovenes_tot") |> 
  ggplot(aes(gpo_val, prop, group = sub_val, fill = sub_val)) + 
  geom_col() + 
  scale_x_discrete(labels = etiquetas_var1) + 
  scale_fill_brewer(palette = "Paired", direction = -1, name = NULL, labels = etiquetas_var2)
```

Se queda esa paleta de color

Ahora se modifica el estilo restante

```{r}
prop_sub |> 
  filter(gpo_lab == "mujer" & poblacion == "jovenes_tot") |> 
  ggplot(aes(gpo_val, prop, group = sub_val, fill = sub_val)) + 
  geom_col() + 
  scale_x_discrete(labels = etiquetas_var1) + 
  scale_y_continuous(
    labels = scales::label_percent(),
    breaks = breaks_width(0.2)
  ) +
  scale_fill_brewer(palette = "Paired", direction = -1, name = NULL, labels = etiquetas_var2) +
  theme_classic(base_size = 12, base_family = "Trebuchet MS") + 
  labs(x = NULL, y = NULL)
```

Mejor le añadimos texto en cada grupo 

```{r}
prop_sub |> 
  filter(gpo_lab == "mujer" & poblacion == "jovenes_tot") |> 
  mutate(prop_label = scales::percent(prop)) |> 
  ggplot(aes(gpo_val, prop, group = sub_val, fill = sub_val)) + 
  geom_col() + 
  geom_text(aes(label = prop_label), position = position_stack(vjust = 0.5)) + 
  scale_x_discrete(labels = etiquetas_var1) + 
  scale_y_continuous(
    labels = NULL,
    breaks = NULL
  ) +
  scale_fill_brewer(palette = "Paired", direction = -1, name = NULL, labels = etiquetas_var2) +
  theme_classic(base_size = 12, base_family = "Trebuchet MS") + 
  labs(x = NULL, y = NULL)
```

Se puede borrar la línea de los ejes?

En `scale_x_discrete`. Los argumentos `expand` modifican la distancia entre la línea del eje y con el `geom`

```{r}
prop_sub |> 
  filter(gpo_lab == "mujer" & poblacion == "jovenes_tot") |> 
  mutate(prop_label = scales::percent(prop)) |> 
  ggplot(aes(gpo_val, prop, group = sub_val, fill = sub_val)) + 
  geom_col() + 
  geom_text(aes(label = prop_label), position = position_stack(vjust = 0.5)) + 
  scale_x_discrete(labels = etiquetas_var1, expand = 0) + 
  scale_y_continuous(
    labels = NULL,
    breaks = NULL,
    expand = 0
  ) +
  scale_fill_brewer(palette = "Paired", direction = -1, name = NULL, labels = etiquetas_var2) +
  theme_classic(base_size = 12, base_family = "Trebuchet MS") + 
  labs(x = NULL, y = NULL)
```

En `theme`. Parece que `axis.line` modifica la línea de los ejes. Trabaja con `element_`. Se valida

```{r}
prop_sub |> 
  filter(gpo_lab == "mujer" & poblacion == "jovenes_tot") |> 
  mutate(prop_label = scales::percent(prop)) |> 
  ggplot(aes(gpo_val, prop, group = sub_val, fill = sub_val)) + 
  geom_col() + 
  geom_text(aes(label = prop_label), position = position_stack(vjust = 0.5)) + 
  scale_x_discrete(labels = etiquetas_var1, expand = 0) + 
  scale_y_continuous(
    labels = NULL,
    breaks = NULL,
    expand = 0
  ) +
  scale_fill_brewer(palette = "Paired", direction = -1, name = NULL, labels = etiquetas_var2) +
  theme_classic(base_size = 12, base_family = "Trebuchet MS") + 
  theme(axis.line = element_blank()) + 
  labs(x = NULL, y = NULL)
```

En efecto!

Por último, ¿cómo se manipula `breaks` en `scale_x_discrete`?

```{r}
prop_sub |> 
  filter(gpo_lab == "mujer" & poblacion == "jovenes_tot") |> 
  mutate(prop_label = scales::percent(prop)) |> 
  ggplot(aes(gpo_val, prop, group = sub_val, fill = sub_val)) + 
  geom_col() + 
  geom_text(aes(label = prop_label), position = position_stack(vjust = 0.5)) + 
  scale_x_discrete(breaks = NULL, labels = etiquetas_var1, expand = 0) + 
  scale_y_continuous(
    labels = NULL,
    breaks = NULL,
    expand = 0
  ) +
  scale_fill_brewer(palette = "Paired", direction = -1, name = NULL, labels = etiquetas_var2) +
  theme_classic(base_size = 12, base_family = "Trebuchet MS") + 
  theme(axis.line = element_blank()) + 
  labs(x = NULL, y = NULL)
```

`breaks = NULL` elimina las etiquetas, creo que se hace con `theme`. Se valida

```{r}
prop_sub |> 
  filter(gpo_lab == "mujer" & poblacion == "jovenes_tot") |> 
  mutate(prop_label = scales::percent(prop)) |> 
  ggplot(aes(gpo_val, prop, group = sub_val, fill = sub_val)) + 
  geom_col() + 
  geom_text(aes(label = prop_label), position = position_stack(vjust = 0.5)) + 
  scale_x_discrete(labels = etiquetas_var1, expand = 0) + 
  scale_y_continuous(
    labels = NULL,
    breaks = NULL,
    expand = 0
  ) +
  scale_fill_brewer(palette = "Paired", direction = -1, name = NULL, labels = etiquetas_var2) +
  theme_classic(base_size = 12, base_family = "Trebuchet MS") + 
  theme(axis.line = element_blank(), axis.ticks.x = element_blank()) + 
  labs(x = NULL, y = NULL)
```

En efecto!

Versión final

```{r}
prop_sub |> 
  filter(gpo_lab == "mujer" & poblacion == "jovenes_tot") |> 
  mutate(prop_label = scales::percent(prop)) |> 
  ggplot(aes(gpo_val, prop, group = sub_val, fill = sub_val)) + 
  geom_col() + 
  geom_text(
    aes(label = prop_label), 
    # poner etiqueta en medio de cada grupo 
    position = position_stack(vjust = 0.5)
  ) + 
  scale_x_discrete(
    labels = etiquetas_var1, 
    # distancia entre el eje y con el geom
    expand = 0
  ) + 
  scale_y_continuous(
    labels = NULL,
    breaks = NULL
  ) +
  scale_fill_brewer(
    palette = "Paired", 
    # invierte la paleta 
    direction = -1, 
    name = NULL, 
    labels = etiquetas_var2
  ) +
  theme_classic(base_size = 12, base_family = "Trebuchet MS") + 
  theme(
    # eliminar la línea de los ejes
    axis.line = element_blank(), 
    # eliminar la marca de cada etiqueta del eje x
    axis.ticks.x = element_blank()
  ) + 
  labs(x = NULL, y = NULL)
```

Listo! Recordemos que siempre se coloca primero el `theme_classic` y después `theme`

Se guarda figura con la función `guardar_figura`

```{r}
etiquetas_var1 <- c(
  "0" = "Hombre",
  "1" = "Mujer"
)

etiquetas_var2 <- c(
  "1" = "PEA",
  "2" = "PNEA"
)

fig_descriptivo_mujer <- prop_sub |> 
  filter(gpo_lab == "mujer" & poblacion == "jovenes_tot") |> 
  mutate(prop_label = scales::percent(prop)) |> 
  ggplot(aes(gpo_val, prop, group = sub_val, fill = sub_val)) + 
  geom_col() + 
  geom_text(
    aes(label = prop_label), 
    # poner etiqueta en medio de cada grupo 
    position = position_stack(vjust = 0.5)
  ) + 
  scale_x_discrete(
    labels = etiquetas_var1, 
    # distancia entre el eje y con el geom
    expand = 0
  ) + 
  scale_y_continuous(
    labels = NULL,
    breaks = NULL,
    expand = 0
  ) +
  scale_fill_brewer(
    palette = "Paired", 
    # invierte la paleta 
    direction = -1, 
    name = NULL, 
    labels = etiquetas_var2
  ) +
  theme_classic(base_size = 12, base_family = "Trebuchet MS") + 
  theme(
    # eliminar la línea de los ejes
    axis.line = element_blank(), 
    # eliminar la marca de cada etiqueta del eje x
    axis.ticks.x = element_blank()
  ) + 
  labs(x = NULL, y = NULL)

guardar_figura(fig_descriptivo_mujer, "figuras/fig_descriptivo_mujer.png")
```

## Por educación

```{r}
prop |> 
  filter(grupo == "educacion")

prop_sub |> 
  filter(gpo_lab == "educacion")

tasas_sub |> 
  filter(grupo == "educacion")
```

Vámonos por TIL1 

```{r}
tasas_sub |> 
  filter(grupo == "educacion" & nombre == "til1")
```

Se realiza gráfica de puntos

```{r}
etiquetas_var1 <- c(
  "6" = "Técnico \nsuperior",
  "7" = "Licenciatura",
  "8" = "Maestría",
  "9" = "Doctorado"
)

tasas_sub |> 
  filter(grupo == "educacion" & nombre == "til1") |> 
  mutate(tasa_label = scales::percent(tasa, accuracy = 1)) |> 
  ggplot(aes(subgrupo, tasa)) + 
  geom_point(color = "#314763", size = 2.5) + 
  geom_text(aes(y = tasa + 0.005, label = tasa_label)) + 
  scale_x_discrete(labels = etiquetas_var1) + 
  scale_y_continuous(breaks = NULL) + 
  theme_classic(base_size = 12, base_family = "Trebuchet MS") + 
  labs(x = NULL, y = NULL)
```

Listo!

Se guarda

```{r}
etiquetas_var1 <- c(
  "6" = "Técnico \nsuperior",
  "7" = "Licenciatura",
  "8" = "Maestría",
  "9" = "Doctorado"
)

fig_descriptivo_edu <- tasas_sub |> 
  filter(grupo == "educacion" & nombre == "til1") |> 
  mutate(tasa_label = scales::percent(tasa, accuracy = 1)) |> 
  ggplot(aes(subgrupo, tasa)) + 
  geom_point(color = "#314763", size = 2.5) + 
  geom_text(aes(y = tasa + 0.005, label = tasa_label)) + 
  scale_x_discrete(labels = etiquetas_var1) + 
  scale_y_continuous(breaks = NULL) + 
  theme_classic(base_size = 12, base_family = "Trebuchet MS") + 
  labs(x = NULL, y = NULL)

guardar_figura(fig_descriptivo_edu, "figuras/fig_descriptivo_edu.png")
```

## Por carreras

```{r}
prop |> 
  filter(grupo == "campo_amplio")

prop_sub |> 
  filter(gpo_lab == "campo_amplio")

tasas_sub |> 
  filter(grupo == "campo_amplio")
```

Se aborda la tasa de desocupación

```{r}
tasas_sub |> 
  filter(grupo == "campo_amplio" & nombre == "td")
```

Se elimina valor no especificado

```{r}
tasas_sub |> 
  filter(grupo == "campo_amplio" & nombre == "td" & subgrupo != "99")
```

Se realiza gráfica

```{r}
tasas_sub |> 
  filter(grupo == "campo_amplio" & nombre == "td" & subgrupo != "99") |> 
  mutate(
    campo_amplio = factor(subgrupo),
    campo_amplio = fct_recode(
      campo_amplio,
      "Educación" = "01",
      "Artes y humanidades" = "02",
      "Ciencias sociales y derecho" = "03",
      "Administración y negocios" = "04",
      "Ciencias naturales, matemáticas y estadística" = "05",
      "Tecnologías de la información y la comunicación" = "06",
      "Ingeniería, manufactura y construcción" = "07",
      "Agronomía y veterinaria" = "08",
      "Ciencias de la salud" = "09",
      "Servicios" = "10"
    ),
    # etiqueta en forma de porcentaje
    tasa_label = scales::percent(tasa, accuracy = 0.1) 
  ) |> 
  ggplot(aes(fct_reorder(campo_amplio, tasa), tasa)) + 
  geom_col(fill = "#314763") + 
  geom_text(aes(y = tasa + 0.004, label = tasa_label)) + 
  scale_x_discrete(labels = label_wrap(25)) +
  scale_y_continuous(breaks = NULL, expand = 0) +
  theme_classic(base_size = 12, base_family = "Trebuchet MS") +
  theme(axis.line = element_blank()) +
  labs(x = NULL, y = NULL) + 
  coord_flip()
```

Se sobrepone el texto del valor final, se realiza a la inversa

```{r}
tasas_sub |> 
  filter(grupo == "campo_amplio" & nombre == "td" & subgrupo != "99") |> 
  mutate(
    campo_amplio = factor(subgrupo),
    campo_amplio = fct_recode(
      campo_amplio,
      "Educación" = "01",
      "Artes y humanidades" = "02",
      "Ciencias sociales y derecho" = "03",
      "Administración y negocios" = "04",
      "Ciencias naturales, matemáticas y estadística" = "05",
      "Tecnologías de la información y la comunicación" = "06",
      "Ingeniería, manufactura y construcción" = "07",
      "Agronomía y veterinaria" = "08",
      "Ciencias de la salud" = "09",
      "Servicios" = "10"
    ),
    # etiqueta en forma de porcentaje
    tasa_label = scales::percent(tasa, accuracy = 0.1) 
  ) |> 
  ggplot(aes(fct_reorder(campo_amplio, tasa), tasa)) + 
  geom_col(fill = "#314763") + 
  geom_text(aes(y = tasa - 0.004, label = tasa_label), color = "white") + 
  scale_x_discrete(labels = label_wrap(25)) +
  scale_y_continuous(breaks = NULL, expand = 0) +
  theme_classic(base_size = 12, base_family = "Trebuchet MS") +
  theme(axis.line = element_blank()) +
  labs(x = NULL, y = NULL) + 
  coord_flip()
```


Se guarda figura

```{r}
fig_descriptivo_carreras <- tasas_sub |> 
  filter(grupo == "campo_amplio" & nombre == "td" & subgrupo != "99") |> 
  mutate(
    campo_amplio = factor(subgrupo),
    campo_amplio = fct_recode(
      campo_amplio,
      "Educación" = "01",
      "Artes y humanidades" = "02",
      "Ciencias sociales y derecho" = "03",
      "Administración y negocios" = "04",
      "Ciencias naturales, matemáticas y estadística" = "05",
      "Tecnologías de la información y la comunicación" = "06",
      "Ingeniería, manufactura y construcción" = "07",
      "Agronomía y veterinaria" = "08",
      "Ciencias de la salud" = "09",
      "Servicios" = "10"
    ),
    # etiqueta en forma de porcentaje
    tasa_label = scales::percent(tasa, accuracy = 0.1) 
  ) |> 
  ggplot(aes(fct_reorder(campo_amplio, tasa), tasa)) + 
  geom_col(fill = "#314763") + 
  geom_text(aes(y = tasa - 0.004, label = tasa_label), color = "white") + 
  scale_x_discrete(labels = label_wrap(30)) +
  scale_y_continuous(breaks = NULL, expand = 0) +
  theme_classic(base_size = 12, base_family = "Trebuchet MS") +
  theme(axis.line = element_blank()) +
  labs(x = NULL, y = NULL) + 
  coord_flip()

guardar_figura(fig_descriptivo_carreras, "figuras/fig_descriptivo_carreras.png")
```

## Por entidades

```{r}
prop |> 
  filter(grupo == "ent") |> 
  arrange(desc(prop))

prop_sub |> 
  filter(gpo_lab == "ent") 

tasas_sub |> 
  filter(grupo == "ent") |> 
  group_by(nombre) |> 
  arrange(desc(tasa), .by_group = TRUE)
```

Se elige PEA y PNEA o TIL1

Se intenta primero con PEA y PNEA

```{r}
prop_sub |> 
  filter(gpo_lab == "ent" & sub_lab == "clase1") 
```

Se realiza gráfica

```{r}
prop_sub |> 
  filter(gpo_lab == "ent" & sub_lab == "clase1") |> 
  ggplot(aes(gpo_val, prop, group = sub_val, fill = sub_val)) + 
  geom_col()
```

Se intenta con TIL1

```{r}
tasas_sub |> 
  filter(grupo == "ent" & nombre == "til1")
```

Se realiza gráfica

```{r}
tasas_sub |> 
  filter(grupo == "ent" & nombre == "til1") |> 
  ggplot(aes(subgrupo, tasa)) + 
  geom_col()
```

Nos quedamos con TIL1

```{r}
etiquetas_var1 <- c(
  "1" = "AGS",
  "2" = "BC",
  "3" = "BCS",
  "4" = "CAMP",
  "5" = "COAH",
  "6" = "COL",
  "7" = "CHIS",
  "8" = "CHIH",
  "9" = "CDMX",
  "10" = "DGO",
  "11" = "GTO",
  "12" = "GRO",
  "13" = "HGO",
  "14" = "JAL",
  "15" = "MÉX",
  "16" = "MICH",
  "17" = "MOR",
  "18" = "NAY",
  "19" = "NL",
  "20" = "OAX",
  "21" = "PUE",
  "22" = "QRO",
  "23" = "QROO",
  "24" = "SLP",
  "25" = "SIN",
  "26" = "SON",
  "27" = "TAB",
  "28" = "TAMPS",
  "29" = "TLAX",
  "30" = "VER",
  "31" = "YUC",
  "32" = "ZAC"
)

tasas_sub |> 
  filter(grupo == "ent" & nombre == "til1") |> 
  mutate(ent = factor(subgrupo), labels = etiquetas_var1)
```

Sí funciona, pero asigna conforme aparece en la tabla no en el que aparece en `etiquetas_var1`.

Por tanto, se orden primero `subgrupo` y después se pasa a factor 

```{r}
tasas_sub |> 
  filter(grupo == "ent" & nombre == "til1") |> 
  mutate(subgrupo = as.integer(subgrupo)) |> 
  arrange(subgrupo)
```

Ahora sí, se pasa a factor

```{r}
tasas_sub |> 
  filter(grupo == "ent" & nombre == "til1") |> 
  mutate(subgrupo = as.integer(subgrupo)) |> 
  arrange(subgrupo) |> 
  mutate(ent = factor(subgrupo, labels = etiquetas_var1)) |> 
  relocate(ent, .after = subgrupo)
```

Listo! Se realiza gráfica

```{r}
tasas_sub |> 
  filter(grupo == "ent" & nombre == "til1") |> 
  mutate(subgrupo = as.integer(subgrupo)) |> 
  arrange(subgrupo) |> 
  mutate(
    ent = factor(subgrupo, labels = etiquetas_var1),
    tasa_label = percent(tasa, accuracy = 1)
  ) |> 
  relocate(ent, .after = subgrupo) |> 
  ggplot(aes(fct_reorder(ent, -tasa), tasa)) + 
  geom_col() + 
  geom_text(aes(label = tasa_label)) + 
  theme(
    axis.text.x = element_text(angle = 90, hjust = 1)
  )
```

La pregunta del milón: ¿cómo cambiarle el ángulo de `geom_text`? Con `theme::text` no es posible, cambia todo menos el texto del geom. 

De acuerdo a "https://ggplot2-book.org/annotations#sec-text-labels" capítulo 8.2

"Agregar texto a un gráfico es una de las formas más comunes de anotación. La mayoría de los gráficos no se benefician de agregar texto a cada observación, pero etiquetar valores atípicos y otros puntos importantes resulta muy útil. Sin embargo, la anotación de texto puede ser complicada debido a la forma en que R maneja las fuentes. El paquete ggplot2 no tiene todas las respuestas, pero proporciona algunas herramientas para facilitar el trabajo. La herramienta principal para etiquetar gráficos es geom_text(), que agrega texto de etiqueta en las posiciones x e y especificadas. geom_text() tiene la estética más completa de todos los geoms, ya que ofrece muchas maneras de controlar la apariencia del texto."

Entre otros:

* `angle` especifica la rotación del texto en grados.

Se valida

```{r}
tasas_sub |> 
  filter(grupo == "ent" & nombre == "til1") |> 
  mutate(subgrupo = as.integer(subgrupo)) |> 
  arrange(subgrupo) |> 
  mutate(
    ent = factor(subgrupo, labels = etiquetas_var1),
    tasa_label = percent(tasa, accuracy = 1, suffix = "")
  ) |> 
  relocate(ent, .after = subgrupo) |> 
  ggplot(aes(fct_reorder(ent, -tasa), tasa)) + 
  geom_col() + 
  geom_text(aes(label = tasa_label), angle = 90) + 
  theme(
    axis.text.x = element_text(angle = 90, hjust = 1)
  )
```

Sí es posible, pero no se ve del todo bien. Si jugamos con `tasa_label`

```{r}
tasas_sub |> 
  filter(grupo == "ent" & nombre == "til1") |> 
  mutate(subgrupo = as.integer(subgrupo)) |> 
  arrange(subgrupo) |> 
  mutate(
    ent = factor(subgrupo, labels = etiquetas_var1),
    tasa_label = percent(tasa, accuracy = 1),
    tasa_label2 = if_else(tasa == min(tasa) | tasa == max(tasa), percent(tasa, accuracy = 1), "")
  ) |> 
  relocate(ent, .after = subgrupo) 
```

Sí es posible, se intenta hacer la gráfica

```{r}
tasas_sub |> 
  filter(grupo == "ent" & nombre == "til1") |> 
  mutate(subgrupo = as.integer(subgrupo)) |> 
  arrange(subgrupo) |> 
  mutate(
    ent = factor(subgrupo, labels = etiquetas_var1),
    tasa_label = if_else(
      tasa == min(tasa) | tasa == max(tasa), 
      percent(tasa, accuracy = 1), 
      ""
    )
  ) |> 
  relocate(ent, .after = subgrupo) |> 
  ggplot(aes(fct_reorder(ent, -tasa), tasa)) + 
  geom_col() + 
  geom_text(aes(label = tasa_label), angle = 90) + 
  theme(
    axis.text.x = element_text(angle = 90, hjust = 1)
  )
```

Sí es posible. Se termina de aplicar el estilo

```{r}
tasas_sub |> 
  filter(grupo == "ent" & nombre == "til1") |> 
  mutate(subgrupo = as.integer(subgrupo)) |> 
  arrange(subgrupo) |> 
  mutate(
    ent = factor(subgrupo, labels = etiquetas_var1),
    tasa_label = if_else(
      tasa == min(tasa) | tasa == max(tasa), 
      percent(tasa, accuracy = 1), 
      ""
    )
  ) |> 
  relocate(ent, .after = subgrupo) |> 
  ggplot(aes(fct_reorder(ent, -tasa), tasa)) + 
  geom_col(fill = "#314763") + 
  geom_text(
    aes(y = tasa - 0.02, label = tasa_label), 
    color = "white",
    angle = 90
  ) + 
  scale_y_continuous(
    breaks = breaks_width(0.1),
    labels = label_percent(),
    expand = 0
  ) +
  theme_classic(base_size = 12, base_family = "Trebuchet MS") +
  theme(
    axis.text.x = element_text(angle = 90, hjust = 1)
  ) + 
  labs(x = NULL, y = NULL)
```

Listo!!

Se guarda

```{r}
etiquetas_var1 <- c(
  "1" = "AGS",
  "2" = "BC",
  "3" = "BCS",
  "4" = "CAMP",
  "5" = "COAH",
  "6" = "COL",
  "7" = "CHIS",
  "8" = "CHIH",
  "9" = "CDMX",
  "10" = "DGO",
  "11" = "GTO",
  "12" = "GRO",
  "13" = "HGO",
  "14" = "JAL",
  "15" = "MÉX",
  "16" = "MICH",
  "17" = "MOR",
  "18" = "NAY",
  "19" = "NL",
  "20" = "OAX",
  "21" = "PUE",
  "22" = "QRO",
  "23" = "QROO",
  "24" = "SLP",
  "25" = "SIN",
  "26" = "SON",
  "27" = "TAB",
  "28" = "TAMPS",
  "29" = "TLAX",
  "30" = "VER",
  "31" = "YUC",
  "32" = "ZAC"
)

fig_descriptivo_ent <- tasas_sub |> 
  filter(grupo == "ent" & nombre == "til1") |> 
  mutate(subgrupo = as.integer(subgrupo)) |> 
  arrange(subgrupo) |> 
  mutate(
    ent = factor(subgrupo, labels = etiquetas_var1),
    tasa_label = if_else(
      tasa == min(tasa) | tasa == max(tasa), 
      percent(tasa, accuracy = 1), 
      ""
    )
  ) |> 
  relocate(ent, .after = subgrupo) |> 
  ggplot(aes(fct_reorder(ent, -tasa), tasa)) + 
  geom_col(fill = "#314763") + 
  geom_text(
    aes(y = tasa - 0.025, label = tasa_label), 
    color = "white",
    angle = 90
  ) + 
  scale_y_continuous(
    breaks = breaks_width(0.1),
    labels = label_percent(),
    expand = 0
  ) +
  theme_classic(base_size = 12, base_family = "Trebuchet MS") +
  theme(
    axis.text.x = element_text(angle = 90, hjust = 1)
  ) + 
  labs(x = NULL, y = NULL)

guardar_figura(fig_descriptivo_ent, "figuras/fig_descriptivo_ent.png")
```

## Por sector

```{r}
prop |> 
  filter(grupo == "sector_eco")
```

Se realiza gráfica

```{r}
etiquetas_var1 <- c(
  "1" = "Primario",
  "2" = "Secundario",
  "3" = "Terciario",
  "4" = "No especificado"
)

prop |> 
  filter(grupo == "sector_eco") |> 
  ggplot(aes(grupo, prop, group = valor, fill = valor)) + 
  geom_col()
```

Ahora se intenta crear gráfica de pastel con `coor_radial`

```{r}
prop |> 
  filter(grupo == "sector_eco") |> 
  ggplot(aes(grupo, prop, group = valor, fill = valor)) + 
  geom_col() + 
  coord_radial(theta = "y", expand = FALSE)
```

Listo! Ahora se termina de aplicar el estilo

```{r}
prop |> 
  filter(grupo == "sector_eco") |> 
  mutate(
    prop_label = if_else(prop > 0.01, percent(prop, accuracy = 1), "")
  ) |> 
  ggplot(aes(grupo, prop, group = valor, fill = valor)) + 
  geom_col() + 
  geom_text(
    aes(label = prop_label), 
    position = position_stack(vjust = 0.5)
  ) + 
  scale_fill_brewer(
    palette = "Set1", 
    direction = -1,
    name = NULL,
    labels = etiquetas_var1
  ) + 
  scale_x_discrete(breaks = NULL) + 
  scale_y_continuous(breaks = NULL) +
  # theme_classic(base_size = 12, base_family = "Trebuchet MS") + 
  theme(text = element_text(family = "Trebuchet MS", size = 12)) + 
  # convertir a gráfica de pastel
  coord_radial(
    # construye a partir de valores del eje y
    theta = "y", 
    # permite que se agrupe
    expand = FALSE
  ) + 
  labs(x = NULL, y = NULL)
```

Se guarda

```{r}
etiquetas_var1 <- c(
  "1" = "Primario",
  "2" = "Secundario",
  "3" = "Terciario",
  "4" = "No especificado"
)

fig_descriptivo_sec_eco <- prop |> 
  filter(grupo == "sector_eco") |> 
  mutate(
    prop_label = if_else(prop > 0.01, percent(prop, accuracy = 1), "")
  ) |> 
  ggplot(aes(grupo, prop, group = valor, fill = valor)) + 
  geom_col() + 
  geom_text(
    aes(label = prop_label), 
    position = position_stack(vjust = 0.5)
  ) + 
  scale_fill_brewer(
    palette = "Set1", 
    direction = -1,
    name = NULL,
    labels = etiquetas_var1
  ) + 
  scale_x_discrete(breaks = NULL) + 
  scale_y_continuous(breaks = NULL) +
  # theme_classic(base_size = 12, base_family = "Trebuchet MS") + 
  theme(text = element_text(family = "Trebuchet MS", size = 12)) + 
  # convertir a gráfica de pastel
  coord_radial(
    # construye a partir de valores del eje y
    theta = "y", 
    # permite que se agrupe
    expand = FALSE
  ) + 
  labs(x = NULL, y = NULL)

guardar_figura(fig_descriptivo_sec_eco, "figuras/fig_descriptivo_sec_eco.png")
```

## Por tamaño

```{r}
prop |> 
  filter(grupo == "tamanio")
```

Se crea la gráfica

```{r}
etiquetas_var1 <- c(
  "1" = "Micronegocios",
  "4" = "Pequeños establecimientos",
  "5" = "Medianos establecimientos",
  "6" = "Grandes establecimientos",
  "7" = "Gobierno",
  "8" = "Otros"
)

prop |> 
  filter(grupo == "tamanio") |> 
  mutate(
    prop_label = percent(prop, accuracy = 1),
  ) |> 
  ggplot(aes(grupo, prop, group = valor, fill = valor)) + 
  geom_col() + 
  geom_text(
    aes(label = prop_label), 
    position = position_stack(vjust = 0.5)
  ) + 
  scale_fill_brewer(
    palette = "Paired", 
    name = NULL,
    labels = etiquetas_var1
  ) + 
  scale_x_discrete(breaks = NULL) + 
  scale_y_continuous(breaks = NULL) +
  # theme_classic(base_size = 12, base_family = "Trebuchet MS") + 
  theme(text = element_text(family = "Trebuchet MS", size = 12)) + 
  # convertir a gráfica de pastel
  coord_radial(
    # construye a partir de valores del eje y
    theta = "y", 
    # permite que se agrupe
    expand = FALSE
  ) + 
  labs(x = NULL, y = NULL)

```

Se intenta hacer una gráfica apilada

```{r}
prop |> 
  filter(grupo == "tamanio") |> 
  mutate(
    prop_label = percent(prop, accuracy = 1),
  ) |> 
  ggplot(aes(grupo, prop, group = valor, fill = valor)) + 
  geom_col() + 
  geom_text(
    aes(label = prop_label), 
    position = position_stack(vjust = 0.5)
  ) + 
  scale_fill_brewer(
    palette = "Paired", 
    name = NULL,
    labels = etiquetas_var1
  ) + 
  scale_x_discrete(breaks = NULL) + 
  scale_y_continuous(breaks = NULL) +
  theme_classic(base_size = 12, base_family = "Trebuchet MS") +
  # theme(text = element_text(family = "Trebuchet MS", size = 12)) + 
  # # convertir a gráfica de pastel
  # coord_radial(
  #   # construye a partir de valores del eje y
  #   theta = "y", 
  #   # permite que se agrupe
  #   expand = FALSE
  # ) + 
  labs(x = NULL, y = NULL)
```

No me gusta. Nos quedamos con la gráfica de pastel. Se guarda

```{r}
etiquetas_var1 <- c(
  "1" = "Micronegocios",
  "4" = "Pequeños establecimientos",
  "5" = "Medianos establecimientos",
  "6" = "Grandes establecimientos",
  "7" = "Gobierno",
  "8" = "Otros"
)

fig_descriptivo_tamanio <- prop |> 
  filter(grupo == "tamanio") |> 
  mutate(
    prop_label = percent(prop, accuracy = 1),
  ) |> 
  ggplot(aes(grupo, prop, group = valor, fill = valor)) + 
  geom_col() + 
  geom_text(
    aes(label = prop_label), 
    position = position_stack(vjust = 0.5)
  ) + 
  scale_fill_brewer(
    palette = "Paired", 
    name = NULL,
    labels = etiquetas_var1
  ) + 
  scale_x_discrete(breaks = NULL) + 
  scale_y_continuous(breaks = NULL) +
  # theme_classic(base_size = 12, base_family = "Trebuchet MS") + 
  theme(text = element_text(family = "Trebuchet MS", size = 12)) + 
  # convertir a gráfica de pastel
  coord_radial(
    # construye a partir de valores del eje y
    theta = "y", 
    # permite que se agrupe
    expand = FALSE
  ) + 
  labs(x = NULL, y = NULL)

guardar_figura(fig_descriptivo_tamanio, "figuras/fig_descriptivo_tamanio.png")
```


## Por ocupación

```{r}
prop |> 
  filter(grupo == "division") |> 
  arrange(desc(prop))
```

En esta se creará un cuadro

## DESAJUSTE

```{r}
prop_sub |> 
  filter(sub_lab == "edu_requerida")
```

Vamos a simplificar la educación requerida

```{r}
prop_sub |> 
  filter(sub_lab == "edu_requerida") |> 
  distinct(sub_val)
```

De la siguiente forma

* 6-6; 6-9; 7-9: educación superior
* 1-4; 3-4: educación básica-media superior
* 1-2: menor a básica
* 3-6; 3-9: otros

Se hará esa propuesta

```{r}
prop_sub |> 
  filter(sub_lab == "edu_requerida") |> 
  mutate(
    edu_requerida = case_when(
      # menor a básica
      sub_val == "1-2" ~ "0",
      # básica a media superior
      sub_val == "1-4" | sub_val == "3-4" ~ "1",
      # educación superior
      sub_val == "6-6" | sub_val == "6-9" | sub_val == "7-9" ~ "2",
      # otros
      # secundaria-técnico superior o secundaria-doctorado
      sub_val == "3-6" | sub_val == "3-9" ~ "3",
      TRUE ~ "4"
    )
  ) |> 
  select(sub_val, edu_requerida)
```

Está correcto

Se vuelve a calcular el porcentaje

```{r}
prop_sub |> 
  filter(sub_lab == "edu_requerida") |> 
  mutate(
    edu_requerida = case_when(
      # menor a básica
      sub_val == "1-2" ~ "0",
      # básica a media superior
      sub_val == "1-4" | sub_val == "3-4" ~ "1",
      # educación superior
      sub_val == "6-6" | sub_val == "6-9" | sub_val == "7-9" ~ "2",
      # otros
      # secundaria-técnico superior o secundaria-doctorado
      sub_val == "3-6" | sub_val == "3-9" ~ "3",
      TRUE ~ "4"
    )
  ) 

prop_sub |> 
  filter(sub_lab == "edu_requerida") |> 
  mutate(
    edu_requerida = case_when(
      # menor a básica
      sub_val == "1-2" ~ "0",
      # básica a media superior
      sub_val == "1-4" | sub_val == "3-4" ~ "1",
      # educación superior
      sub_val == "6-6" | sub_val == "6-9" | sub_val == "7-9" ~ "2",
      # otros
      # secundaria-técnico superior o secundaria-doctorado
      sub_val == "3-6" | sub_val == "3-9" ~ "3",
      TRUE ~ "4"
    )
  ) |> 
  group_by(gpo_val, edu_requerida) |> 
  summarise(
    n = sum(n),
    tot = sum(tot)
  ) |> 
  mutate(prop = tot / sum(tot))
```

Se realiza gráfica

```{r}
prop_sub |> 
  filter(sub_lab == "edu_requerida") |> 
  mutate(
    edu_requerida = case_when(
      # menor a básica
      sub_val == "1-2" ~ "0",
      # básica a media superior
      sub_val == "1-4" | sub_val == "3-4" ~ "1",
      # educación superior
      sub_val == "6-6" | sub_val == "6-9" | sub_val == "7-9" ~ "2",
      # otros
      # secundaria-técnico superior o secundaria-doctorado
      sub_val == "3-6" | sub_val == "3-9" ~ "3",
      TRUE ~ "4"
    )
  ) |> 
  group_by(gpo_val, edu_requerida) |> 
  summarise(
    n = sum(n),
    tot = sum(tot)
  ) |> 
  mutate(prop = tot / sum(tot)) |> 
  ungroup() |> 
  ggplot(aes(gpo_val, prop, group = edu_requerida, fill = edu_requerida)) + 
  geom_col()
```

Listo! Se añade estilo

```{r}
etiquetas_var1 <- c(
  "6" = "Técnico \nsuperior",
  "7" = "Licenciatura",
  "8" = "Maestría",
  "9" = "Doctorado"
)

etiquetas_var2 <- c(
  "0" = "Menor a básica",
  "1" = "Básica a Media superior",
  "2" = "Superior",
  "3" = "Otros",
  "4" = "No especificado"
)

prop_sub |> 
  filter(sub_lab == "edu_requerida") |> 
  mutate(
    edu_requerida = case_when(
      # menor a básica
      sub_val == "1-2" ~ "0",
      # básica a media superior
      sub_val == "1-4" | sub_val == "3-4" ~ "1",
      # educación superior
      sub_val == "6-6" | sub_val == "6-9" | sub_val == "7-9" ~ "2",
      # otros
      # secundaria-técnico superior o secundaria-doctorado
      sub_val == "3-6" | sub_val == "3-9" ~ "3",
      TRUE ~ "4"
    )
  ) |> 
  group_by(gpo_val, edu_requerida) |> 
  summarise(
    n = sum(n),
    tot = sum(tot)
  ) |> 
  mutate(
    prop = tot / sum(tot),
    prop_label = if_else(prop > 0.03, percent(prop, accuracy = 1), "")
  ) |> 
  ungroup() |> 
  ggplot(aes(gpo_val, prop, group = edu_requerida, fill = edu_requerida)) + 
  geom_col() + 
  geom_text(aes(label = prop_label), position = position_stack(0.5)) +
  scale_fill_brewer(
    palette = "Set1",
    direction = -1,
    name = "Educación requerida",
    labels = etiquetas_var2
  ) +
  scale_x_discrete(labels = etiquetas_var1) + 
  scale_y_continuous(breaks = NULL, expand = 0) +
  theme_classic(base_size = 12, base_family = "Trebuchet MS") + 
  theme(
    axis.line = element_blank()
  ) + 
  labs(x = NULL, y = NULL)
```

Listo! Se guarda gráfica

```{r}
etiquetas_var1 <- c(
  "6" = "Técnico \nsuperior",
  "7" = "Licenciatura",
  "8" = "Maestría",
  "9" = "Doctorado"
)

etiquetas_var2 <- c(
  "0" = "Menor a básica",
  "1" = "Básica a Media superior",
  "2" = "Superior",
  "3" = "Otros",
  "4" = "No especificado"
)

fig_descriptivo_desajuste <- prop_sub |> 
  filter(sub_lab == "edu_requerida") |> 
  mutate(
    edu_requerida = case_when(
      # menor a básica
      sub_val == "1-2" ~ "0",
      # básica a media superior
      sub_val == "1-4" | sub_val == "3-4" ~ "1",
      # educación superior
      sub_val == "6-6" | sub_val == "6-9" | sub_val == "7-9" ~ "2",
      # otros
      # secundaria-técnico superior o secundaria-doctorado
      sub_val == "3-6" | sub_val == "3-9" ~ "3",
      TRUE ~ "4"
    )
  ) |> 
  group_by(gpo_val, edu_requerida) |> 
  summarise(
    n = sum(n),
    tot = sum(tot)
  ) |> 
  mutate(
    prop = tot / sum(tot),
    prop_label = if_else(prop > 0.03, percent(prop, accuracy = 1), "")
  ) |> 
  ungroup() |> 
  ggplot(aes(gpo_val, prop, group = edu_requerida, fill = edu_requerida)) + 
  geom_col() + 
  geom_text(aes(label = prop_label), position = position_stack(0.5)) +
  scale_fill_brewer(
    palette = "Set1",
    direction = -1,
    name = "Educación requerida",
    labels = etiquetas_var2
  ) +
  scale_x_discrete(labels = etiquetas_var1) + 
  scale_y_continuous(breaks = NULL, expand = 0) +
  theme_classic(base_size = 12, base_family = "Trebuchet MS") + 
  theme(
    axis.line = element_blank(),
    axis.ticks = element_blank()
  ) + 
  labs(x = NULL, y = NULL)

guardar_figura(fig_descriptivo_desajuste, "figuras/fig_descriptivo_desajuste.png")
```

Por último, guardamos las figuras creadas en un nuevo script
