---
date: today
format: html
---

Continuación de "C:/Prog/tesis/32_c3_v3_borrador.qmd", donde solamente se utilizarán las tablas construidas

```{r}
#| label: setup
#| message: false
#| warning: false

library(tidyverse)
library(scales)
library(srvyr)
library(survey)

source("C:/Prog/tesis/scripts/0_funciones_v8.R")

total <- read_rds("datos/descriptivo_total.rds")
prop <- read_rds("datos/descriptivo_prop.rds")
prop_sub <- read_rds("datos/descriptivo_prop_sub.rds")
tasas <- read_rds("datos/descriptivo_tasas.rds")
tasas_sub <- read_rds("datos/descriptivo_tasas_sub.rds")
jovenes_ocu <- read_rds("datos/jovenes_normativo.rds")
# divisiones del sinco 19 por educación requerida
s19_div <- read_rds("datos/descriptivo_s19_div.rds")
# tabla de los 490 grupos unitarios de ocupación del SINCO-19
sinco19_unit <- read_rds("datos/sinco_19_edu_req.rds")
```

## Total

```{r}
total
```

PEA y PNEA

```{r}
prop |> 
  filter(grupo == "tamanio") |> 
  select(-(n:tot)) |> 
  arrange(desc(prop))

prop_sub |> 
  filter(gpo_lab == "ent") |>  
  select(-gpo_lab, -(n:tot))

0.25135205 + 0.24009987 + 0.14857229
```

Tasas

```{r}
# tasas

tasas_sub |> 
  filter(grupo == "ent") |> 
  select(-(numerador:denominador)) |> 
  group_by(nombre) |> 
  arrange(desc(tasa), .by_group = TRUE)
```

El cálculo de `to` y `td` es incorrecto porque lo hace considerando la población total cuando debe ser la pea.

Se realiza dicha modificación en el archivo Excel `argumentos` y en "C:/Prog/tesis/scripts/2_cuadros_v5.R" guardándose en "C:/Prog/tesis/scripts/2_cuadros_v6.R"

Se vuelve a ejecutar.

Ahora sí está correcto

```{r}
jovenes_ocu |> 
  filter(sector_eco == "2" | sector_eco == "3") |> 
  calcular_prop_sub(sector_eco, rama_est2) |> 
  arrange(desc(prop), .by_group = TRUE)

0.28278191 + 0.24060649 + 0.19798248
```

```{r}
jovenes_ocu |> 
  calcular_prop(ing7c)

jovenes_ocu |> 
  mutate(valid = if_else(!is.na(ingreso_mensual), 1, 0)) |> 
  calcular_prop(valid)
```

El cuadro con `ing7c` no coincide realmente con la cifra de individuos que no reportaron ingreso. Cuando se hace el intento con `ingocup`

```{r}
jovenes_ocu |> 
  mutate(valid = if_else(!is.na(ingocup), 1, 0)) |> 
  calcular_prop(valid)
```

Recordemos que `ingocup` trata los valores faltantes como 0. Se valida `salario` e `ingocup`

```{r}
as.data.frame(jovenes_ocu) |> 
  select(salario, ingocup, ingreso_mensual) |> 
  head(50)
```

Posiblemente puedo crear la tabla `ing7c` con `salario` e `ingreso_mensual`. 

```{r}
jovenes_ocu |> 
  mutate(
    salario = as.double(salario),
    ingreso_nivel = case_when(
      # hasta un salario mínimo
      ingreso_mensual <= salario ~ "1",
      # más de 1 hasta 2 salarios mínimos
      (ingreso_mensual > salario) | (ingreso_mensual <= (salario * 2)) ~ "2",
      # más de 2 hasta 3 salarios mínimos
      (ingreso_mensual > (salario * 2)) | (ingreso_mensual <= (salario * 3)) ~ "3",
      # más de 3 hasta 5 salarios mínimos
      (ingreso_mensual > (salario * 3)) | (ingreso_mensual <= (salario * 5)) ~ "4",
      # más de 5 salarios mínimos
      ingreso_mensual > (salario * 5) ~ "5",
      # ingreso no reportado
      is.na(ingreso_mensual) ~ "6",
      TRUE ~ NA
    )
  )
```

En teoría si se pudo, se valida 

```{r}
as.data.frame(jovenes_ocu) |> 
  mutate(
    salario = as.double(salario),
    ingreso_nivel = case_when(
      # hasta un salario mínimo
      ingreso_mensual <= salario ~ "1",
      # más de 1 hasta 2 salarios mínimos
      (ingreso_mensual > salario) | (ingreso_mensual <= (salario * 2)) ~ "2",
      # más de 2 hasta 3 salarios mínimos
      (ingreso_mensual > (salario * 2)) | (ingreso_mensual <= (salario * 3)) ~ "3",
      # más de 3 hasta 5 salarios mínimos
      (ingreso_mensual > (salario * 3)) | (ingreso_mensual <= (salario * 5)) ~ "4",
      # más de 5 salarios mínimos
      ingreso_mensual > (salario * 5) ~ "5",
      # ingreso no reportado
      is.na(ingreso_mensual) ~ "6",
      TRUE ~ NA
    )
  ) |> 
  select(salario, ingreso_mensual, ingreso_nivel) |> 
  head(50)
```

No está correctamente asignado, por ejemplo el individuo con ingreso de $32,000 en una zona con salario mínimo de \$8,364 le asigna el nivel de ingreso 2 es decir, más de 1 hasta 2 salarios mínimos ¿por qué? creo por el operador lógico OR, quizá debe ser AND. Se hace el cambio

```{r}
as.data.frame(jovenes_ocu) |> 
  mutate(
    salario = as.double(salario),
    ingreso_nivel = case_when(
      # hasta un salario mínimo
      ingreso_mensual <= salario ~ "1",
      # más de 1 hasta 2 salarios mínimos
      (ingreso_mensual > salario) & (ingreso_mensual <= (salario * 2)) ~ "2",
      # más de 2 hasta 3 salarios mínimos
      (ingreso_mensual > (salario * 2)) & (ingreso_mensual <= (salario * 3)) ~ "3",
      # más de 3 hasta 5 salarios mínimos
      (ingreso_mensual > (salario * 3)) & (ingreso_mensual <= (salario * 5)) ~ "4",
      # más de 5 salarios mínimos
      ingreso_mensual > (salario * 5) ~ "5",
      # ingreso no reportado
      is.na(ingreso_mensual) ~ "6",
      TRUE ~ NA
    )
  ) |> 
  select(salario, ingreso_mensual, ingreso_nivel) |> 
  head(50)
```

Ahora sí está correcto!!!

Se asigna

```{r}
jovenes_ocu <- jovenes_ocu |> 
  mutate(
    salario = as.double(salario),
    ingreso_nivel = case_when(
      # hasta un salario mínimo
      ingreso_mensual <= salario ~ "1",
      # más de 1 hasta 2 salarios mínimos
      (ingreso_mensual > salario) & (ingreso_mensual <= (salario * 2)) ~ "2",
      # más de 2 hasta 3 salarios mínimos
      (ingreso_mensual > (salario * 2)) & (ingreso_mensual <= (salario * 3)) ~ "3",
      # más de 3 hasta 5 salarios mínimos
      (ingreso_mensual > (salario * 3)) & (ingreso_mensual <= (salario * 5)) ~ "4",
      # más de 5 salarios mínimos
      ingreso_mensual > (salario * 5) ~ "5",
      # ingreso no reportado
      is.na(ingreso_mensual) ~ "6",
      TRUE ~ NA
    )
  )
```

Se valida nivel de ingreso

```{r}
jovenes_ocu |> 
  calcular_prop(ingreso_nivel)

jovenes_ocu |> 
  filter(ingreso_nivel != "6") |> 
  calcular_prop(ingreso_nivel)
```


El 53% de los jóvenes no reportaron ingreso, se valida.

Es correcto! En efecto, 2,355,868 de jóvenes egresados ocupados no reportaron ingreso. Se deja esta variable en el script `funciones` y se guarda en `C:/Prog/tesis/scripts/0_funciones_v8.R`

```{r}
s19_div |> 
  mutate(
    edu_requerida2 = case_when(
      # menor a básica
      edu_requerida == "1-2" ~ "0",
      # básica a media superior
      edu_requerida == "1-4" | edu_requerida == "3-4" ~ "1",
      # educación superior
      edu_requerida == "6-6" | edu_requerida == "6-9" | edu_requerida == "7-9" ~ "2",
      # otros
      # secundaria-técnico superior o secundaria-doctorado
      edu_requerida == "3-6" | edu_requerida == "3-9" ~ "3",
      TRUE ~ "4"
    )
  )
```

Se añade en el script `funciones` como nueva función y se guarda también en `C:/Prog/tesis/scripts/0_funciones_v8.R`

```{r}
establecer_edu_req_aprox <- function(datos, edu_req){
  datos |> 
    mutate(
    edu_req_aprox = case_when(
      # menor a básica
      {{  edu_req  }} == "1-2" ~ "0",
      # básica a media superior
      {{  edu_req  }} == "1-4" | {{  edu_req  }} == "3-4" ~ "1",
      # educación superior
      {{  edu_req  }} == "6-6" | {{  edu_req  }} == "6-9" | 
        {{  edu_req  }} == "7-9" ~ "2",
      # otros
      # secundaria-técnico superior o secundaria-doctorado
      {{  edu_req  }} == "3-6" |  {{  edu_req  }} == "3-9" ~ "3",
      # no especificado
      TRUE ~ NA
    )
  )
}
```

Se valida

```{r}
establecer_edu_req_aprox(s19_div, edu_requerida)
```

Pero en este caso quiero trabajar a nivel unitario, por tanto se carga dicha tabla

```{r}
# sinco19_unit <- read_rds("datos/sinco_19_edu_req.rds")
```

Se valida

```{r}
glimpse(sinco19_unit)
```

Se construye aproximación

```{r}
sinco19_unit <- establecer_edu_req_aprox(sinco19_unit, edu_requerida)
```

Se construye tabla, recordemos que como no es una tabla de encuesta compleja no puede utilizarse alguna función 

```{r}
sinco19_unit |> 
  count(edu_requerida) |> 
  mutate(prop = n / sum(n))

sinco19_unit |> 
  count(edu_req_aprox) |> 
  mutate(prop = n / sum(n))
```

Se hace la gráfica de la última tabla

```{r}
sinco19_unit |> 
  count(edu_req_aprox) |> 
  mutate(
    prop = n / sum(n),
    etiqueta = "porcentaje"
  ) |> 
  ggplot(aes(etiqueta, prop, group = edu_req_aprox, fill = edu_req_aprox)) + 
  geom_col() + 
  coord_radial(theta = "y", expand = FALSE)
```

Según la IA, se puede evitar el uso de añadir variable ficticia y añadir directamente en `aes` el valor único para `prop`

Se hace intento

```{r}
sinco19_unit |> 
  count(edu_req_aprox) |> 
  mutate(prop = n / sum(n)) |> 
  ggplot(aes("", prop, group = edu_req_aprox, fill = edu_req_aprox)) + 
  geom_col()
  # coord_radial(theta = "y", expand = FALSE)

sinco19_unit |> 
  count(edu_req_aprox) |> 
  mutate(prop = n / sum(n)) |> 
  ggplot(aes(1, prop, group = edu_req_aprox, fill = edu_req_aprox)) + 
  geom_col()
  # coord_radial(theta = "y", expand = FALSE)
```

Es correcto!!!

Se añade estilo

```{r}
etiquetas_var1 <- c(
  "0" = "Menor a básica",
  "1" = "Básica a Media superior",
  "2" = "Superior",
  "3" = "Otros",
  "NA" = "No especificado"
)

sinco19_unit |> 
  count(edu_req_aprox) |> 
  mutate(
    # edu_req_aprox = if_else(is.na(edu_req_aprox), "NA", edu_req_aprox),
    prop = n / sum(n),
    prop_label = percent(prop, accuracy = 1)
  ) |> 
  ggplot(aes("", prop, group = edu_req_aprox, fill = edu_req_aprox)) + 
  geom_col() + 
  geom_text(aes(label = prop_label), position = position_stack(vjust = 0.5)) + 
  scale_x_discrete(breaks = NULL) + 
  scale_y_continuous(breaks = NULL) + 
  scale_fill_brewer(
    palette = "Paired", 
    direction = -1,
    name = "Educación requerida",
    labels = etiquetas_var1
  ) +
  theme(text = element_text(family = "Trebuchet MS", size = 12)) +
  labs(x = NULL, y = NULL) + 
  coord_radial(theta = "y", expand = FALSE)
```

Se guarda figura

```{r}
etiquetas_var1 <- c(
  "0" = "Menor a básica",
  "1" = "Básica a Media superior",
  "2" = "Superior",
  "3" = "Otros",
  "NA" = "No especificado"
)

fig_descriptivo_edu_req_aprox <- sinco19_unit |> 
  count(edu_req_aprox) |> 
  mutate(
    # edu_req_aprox = if_else(is.na(edu_req_aprox), "NA", edu_req_aprox),
    prop = n / sum(n),
    prop_label = percent(prop, accuracy = 1)
  ) |> 
  ggplot(aes("", prop, group = edu_req_aprox, fill = edu_req_aprox)) + 
  geom_col() + 
  geom_text(aes(label = prop_label), position = position_stack(vjust = 0.5)) + 
  scale_x_discrete(breaks = NULL) + 
  scale_y_continuous(breaks = NULL) + 
  scale_fill_brewer(
    palette = "Paired", 
    direction = -1,
    name = "Educación requerida",
    labels = etiquetas_var1
  ) +
  theme(text = element_text(family = "Trebuchet MS", size = 12)) +
  labs(x = NULL, y = NULL) + 
  coord_radial(theta = "y", expand = FALSE)

guardar_figura(
  fig_descriptivo_edu_req_aprox,
  "figuras/fig_descriptivo_edu_req_aprox.png"
)
```


Se valida desajuste

```{r}
prop_sub |> 
  filter(sub_lab == "edu_requerida") |> 
  select(-(poblacion:sub_lab), -prop) |> 
  establecer_edu_req_aprox(sub_val) |> 
  group_by(gpo_val, edu_req_aprox) |> 
  summarise(
    n = sum(n),
    tot = sum(tot)
  ) |> 
  mutate(prop = tot / sum(tot)) |> 
  arrange(desc(prop), .by_group = TRUE)
```

Validar con el tema de la educación requerida: dejarla como función o dentro del script `preparacion_datos`?

```{r}
prop |> 
  filter(grupo == "division") |> 
  arrange(desc(prop))

0.505822999 + 

0.130675683 + 0.108057941
```

División por educación requerida

```{r}
s19_div |> 
  establecer_edu_req_aprox(edu_requerida) |> 
  select(-prop) |> 
  group_by(s19_div, edu_req_aprox) |> 
  summarise(n = sum(n)) |> 
  mutate(prop = n / sum(n))

s19_div |> 
  establecer_edu_req_aprox(edu_requerida) |> 
  select(-prop) |> 
  group_by(s19_div, edu_req_aprox) |> 
  summarise(n = sum(n)) |> 
  mutate(prop = n / sum(n)) |> 
  filter(edu_req_aprox == "2")

s19_div |> 
  group_by(s19_div) |> 
  summarise(n = sum(n))
```

Sí hay que añadir `edu_req_aprox` desde la preparación de datos

La pregunta del millón es donde añadirlo?

El cambio se realiza aquí

```
# divisiones del SINCO-19 por grupos unitario de ocupación 
# según educación requerida
descriptivo_s19_div <- sinco19 |> 
  group_by(s19_div) |> 
  count(edu_requerida, .drop = FALSE) |> 
  mutate(prop = n / sum(n)) |> 
  ungroup()
```

Ubicado en "C:/Prog/tesis/scripts/2_cuadros_v6.R". Por tanto, se cambia a 

```
# divisiones del SINCO-19 por grupos unitario de ocupación 
# según educación requerida
descriptivo_s19_div <- sinco19 |> 
  establecer_edu_req_aprox(edu_requerida) |> 
  group_by(s19_div) |> 
  count(edu_req_aprox, .drop = FALSE) |> 
  mutate(prop = n / sum(n)) |> 
  ungroup()
```

Se realiza modificación en `cuadros` y se guarda en 

Para realizar los cambios se modifica 

```
## SINCO-19 con educación requerida
sinco_19_edu_req <- determinar_edu_obj(ciuo08, sinco11_ciuo08, sinco19_11)
sinco_19_edu_req <- sinco_19_edu_req |> 
  mutate(s19_div = str_sub(s19_unit, start = 1, end = 1)) |> 
  relocate(s19_div, .before = s19_unit)
```
 
 Ubicado en "C:/Prog/tesis/scripts/1_preparacion_datos_v4.R" y sólo se queda
 
```
## SINCO-19 con educación requerida
sinco_19_edu_req <- determinar_edu_obj(ciuo08, sinco11_ciuo08, sinco19_11)
```
 
Ya que es la tabla que estará en el anexo

Se realizarán cambios sustanciales que se dejan para después de finalizar el borrador de 3-1 V3

```{r}
total

prop |> 
  filter(grupo == "division") |> 
  mutate(valor = as.integer(valor)) |> 
  arrange(valor)

jovenes_ocu |> 
  group_by(division) |> 
  summarise(tot = sum(fac_tri))
```

```{r}
0.088579316 + 0.505822999
```

