---
date: today
format: html
---

En este documento se actualizarán las gráficas de la sección 3-2, a partir de las tablas creadas a través de la función `pmap`

```{r}
#| label: setup
#| message: false
#| warning: false

library(tidyverse)
library(scales)
library(srvyr)

source("scripts/0_funciones_v9.R")

incidencia_tot <- read_rds("datos/incidencia_tot.rds")
incidencia_sub <- read_rds("datos/incidencia_sub.rds")
inc_edu_carreras <- read_rds("datos/incidencia_edu_car.rds")
pib_vs_egres <- read_rds("datos/pib_vs_egres.rds")
# egresados (ANUIES, s.f.)
anuies <- read_csv("datos/anuies.csv")

# pib (INEGI, s.f.)
pib <- read_csv(
  "datos/pib.csv"
)
```

Primero se valida la incidencia total

```{r}
incidencia_tot
```

Después la tabla que contiene la incidencia por grupos

```{r}
glimpse(incidencia_sub)
```

Por ejemplo, para el caso de la educación

```{r}
incidencia_sub |> 
  filter(gpo_lab == "educacion")
```

En el caso de la edad

```{r}
incidencia_sub |> 
  filter(gpo_lab == "edad")
```


Se preparan las gráficas 

## PIB VS EGRESADOS

Solamente se mejora la creación de la tabla

```{r}
anuies
```
  
Se pivotea a lo ancho

```{r}
# anuies <- anuies |> 
#   pivot_wider(
#     names_from = TIPO,
#     values_from = VALOR
#   )
```

Se separa el ciclo escolar

```{r}
# anuies <- anuies |> 
#   separate(
#     PERIODO,
#     into = c("periodo_inicio", "periodo_fin"),
#     sep = "-",
#     convert = TRUE
#   )
```

Se calcula tasa de variación anual mediante la función 

```{r}
# tasa de variación
# funcion_vgr <- function(datos, nivel){
#   datos |> 
#     mutate(variacion = {{  nivel  }} / lag({{  nivel  }}) - 1)
# }
```


```{r}
# anuies$`EGRESADOS TOTAL`
# 
# anuies |>
#   funcion_vgr(`EGRESADOS TOTAL`)
```

Aquí está el error 

ANTES

```
# tasa de variación
calcular_tasa_var <- function(datos, nivel){
  egresados |> 
    mutate(variacion = {{  nivel  }} / lag({{  nivel  }}) - 1)
}
```

El error está en `egresados` se corrige en el script `funciones` y se guarda en "C:/Prog/tesis/scripts/0_funciones_v9.R"

Se vuelve a ejecutar

```{r}
# anuies |>
#   calcular_tasa_var(`EGRESADOS TOTAL`)
```

Se quiere intentar esto

```{r}
# # tasa de variación
# funcion_vgr <- function(datos, nivel, nombre){
#   nombre_sym <- sym(nombre)
#   
#   datos |> 
#     mutate(  !!nombre_sym   := {{  nivel  }} / lag({{  nivel  }}) - 1)
# }
```

```{r}
# anuies |> 
#   funcion_vgr(`EGRESADOS TOTAL`, "egresados_var")
```

Se añade en el script `funciones` y se guarda en "C:/Prog/tesis/scripts/0_funciones_v9.R"

Se vuelve a ejecutar

```{r}
# anuies |> 
#   calcular_tasa_var(`EGRESADOS TOTAL`, "egresados_var")
```

Listo! Se guarda

```{r}
# anuies <- anuies |> 
#   calcular_tasa_var(`EGRESADOS TOTAL`, "egresados_var")
```

Para el caso del PIB

Se calcula PIB anual

```{r}
# pib_anual <- pib |> 
#   group_by(Periodo) |> 
#   summarise(pib_nivel = sum(Valor))
```

Se calcula tasa de variación anual

```{r}
# pib_anual <- pib_anual |> 
#   calcular_tasa_var(pib_nivel, "pib_var")
```

Se unen

```{r}
# pib_vs_egres2 <- pib_anual |> 
#   left_join(anuies, by = c("Periodo" = "periodo_inicio"))
```

Para el filtro sería así

```{r}
# pib_vs_egres2 |> 
#   filter(between(Periodo, 2000, 2024))
```

En resumen, quedaría así

```{r}
# # egresados (ANUIES, s.f.)
# anuies <- read_csv("datos/anuies.csv")
# 
# # pib (INEGI, s.f.)
# pib <- read_csv(
#   "datos/pib.csv"
# )

anuies <- anuies |> 
  pivot_wider(
    names_from = TIPO,
    values_from = VALOR
  ) |> 
  separate(
    PERIODO,
    into = c("periodo_inicio", "periodo_fin"),
    sep = "-",
    convert = TRUE
  ) |> 
  calcular_tasa_var(`EGRESADOS TOTAL`, "egresados_var")

pib_anual <- pib |> 
  group_by(Periodo) |> 
  summarise(pib_nivel = sum(Valor)) |> 
  calcular_tasa_var(pib_nivel, "pib_var")

pib_vs_egres <- pib_anual |> 
  left_join(anuies, by = c("Periodo" = "periodo_inicio"))
```

Se modifica en el script `preparacion_datos` y se guarda en "C:/Prog/tesis/scripts/1_preparacion_datos_v6.R". De una vez se guarda

```{r}
# write_rds(pib_vs_egres, "datos/pib_vs_egres.rds")
```

La gráfica quedaría así

```{r}
# elementos comunes 
otros_elementos <- list(labs(x = NULL,y = NULL))

# PIB vs Egresados --------------------------------------------------
# leyendas para la gráfica
labels_vars <- c(
  "pib_var" = "PIB",
  "egresados_var" = "Egresados"
)

# pivotar para graficar
pib_vs_egres |> 
  filter(between(Periodo, 2000, 2024)) |> 
  pivot_longer(
    cols = c(pib_var, egresados_var),
    names_to = "variable",
    values_to = "nivel"
  ) |> 
  ggplot(aes(
    x = Periodo, y = nivel, 
    color = variable, shape = variable, linetype = variable)
  ) + 
  geom_point() + 
  geom_line() + 
  scale_x_continuous(breaks = breaks_width(1)) +
  scale_y_continuous(
    labels = scales::label_percent(),
    breaks = breaks_width(0.05)
  ) +
  scale_color_brewer(palette = "Set1", name = NULL, labels = labels_vars) + 
  scale_shape_discrete(name = NULL, labels = labels_vars) + 
  scale_linetype_discrete(name = NULL, labels = labels_vars) + 
  theme_classic(base_size = 16, base_family = "Trebuchet MS") + 
  theme(
    axis.text.x = element_text(angle = 90, vjust = 0.5),
    legend.position = "bottom",
    legend.text = element_text(size = 14)
  ) +
  otros_elementos
```

Se continua con 

POR EDAD

```{r}
incidencia_sub |> 
  filter(gpo_lab == "edad" & sub_val == "1") |> 
  mutate(
    gpo_val = as.integer(gpo_val),
    prop_label = scales::percent(prop, accuracy = 1)
  ) |> 
  ggplot(aes(x = gpo_val, y = prop)) +
  geom_point(color = "#314763", size = 3) +
  geom_line(color = "#314763") +
  geom_text(aes(y = prop + 0.01, label = prop_label)) +
  scale_x_continuous(breaks = breaks_width(1)) +
  scale_y_continuous(labels = NULL, breaks = NULL) +
  theme_classic(base_size = 12, base_family = "Trebuchet MS") +
  otros_elementos
```

POR NIVEL EDUCATIVO

```{r}
etiquetas_var <- c(
  "6" = "Técnico \nsuperior",
  "7" = "Licenciatura",
  "8" = "Maestría",
  "9" = "Doctorado"
)

incidencia_sub |> 
  filter(gpo_lab == "educacion" & sub_val == "1") |> 
  mutate(
    prop_label = scales::percent(prop, accuracy = 1)
  ) |> 
  ggplot(aes(gpo_val, prop)) + 
  geom_col(fill = "#314763") + 
  geom_text(aes(y = prop + 0.02, label = prop_label)) +
  scale_x_discrete(labels = etiquetas_var) +
  scale_y_continuous(
    labels = NULL, 
    breaks = NULL, 
    # 0 espacio hacia abajo y 0.1 espacio hacia arriba
    expand = expansion(mult = c(0, 0.1))
  ) +
  theme_classic(base_size = 12, base_family = "Trebuchet MS") +
  theme(
    axis.line = element_blank(),
    axis.ticks = element_blank()
  ) + 
  otros_elementos
```


POR CARRERA EDUCATIVA

```{r}
incidencia_sub |> 
  filter(gpo_lab == "campo_amplio" & sub_val == "1" & gpo_val != "99") |> 
  mutate(
    prop_label = scales::percent(prop, accuracy = 1),
    campo_amplio = factor(gpo_val),
    campo_amplio = fct_recode(
      campo_amplio,
      "Educación" = "01",
      "Artes y humanidades" = "02",
      "Ciencias sociales y derecho" = "03",
      "Administración y negocios" = "04",
      "Ciencias naturales, matemáticas y estadística" = "05",
      "Tecnologías de la información y la comunicación" = "06",
      "Ingeniería, manufactura y construcción" = "07",
      "Agronomía y veterinaria" = "08",
      "Ciencias de la salud" = "09",
      "Servicios" = "10"
    ),
    # etiqueta en forma de porcentaje
    prop_label = scales::percent(prop, accuracy = 1) 
  ) |>  
  ggplot(aes(fct_reorder(campo_amplio, prop), prop)) + 
  geom_col(fill = "#314763") + 
  geom_text(aes(y = prop + 0.05, label = prop_label)) +
  scale_x_discrete(labels = scales::label_wrap(width = 30)) + 
  scale_y_continuous(
    labels = NULL, 
    breaks = NULL,
    expand = expansion(mult = c(0, 0.1))
  ) +
  theme_classic(base_size = 12, base_family = "Trebuchet MS") +
  theme(
    # eliminar línea de los ejes
    axis.line = element_blank(),
    # eliminar marcas en cada valor del eje
    axis.ticks = element_blank()
  ) +
  otros_elementos + 
  coord_flip()
```

POR ENTIDADES

No hay cambios

POR EDUCACIÓN Y CARRERAS

```{r}
# POR CARRERAS Y NIVEL EDUCATIVO ------------------------------------

etiquetas_var1 <- c(
  "1" = "Educación",
  "2" = "Artes y humanidades",
  "3" = "Ciencias sociales y derecho",
  "4" = "Administración y negocios",
  "5" = "Ciencias naturales, matemáticas y estadística",
  "6" = "Tecnologías de la información y la comunicación",
  "7" = "Ingeniería, manufactura y construcción",
  "8" = "Agronomía y veterinaria",
  "9" = "Ciencias de la salud",
  "10" = "Servicios"
)

etiquetas_var2 <- c(
  "6" = "Técnico superior",
  "7" = "Licenciatura",
  "8" = "Maestría",
  "9" = "Doctorado"
)

inc_edu_carreras |> 
  filter(edu_mismatch_obj == 1 & campo_amplio != 99) |>
  ggplot(
    aes(
      x = campo_amplio, y = prop, 
      color = educacion, shape = educacion
    )
  ) +
  geom_point(size = 3) + 
  scale_x_discrete(labels = label_wrap(20)(etiquetas_var1)) +
  scale_y_continuous(
    labels = scales::label_percent(),
    breaks = breaks_width(0.1)
  ) +
  scale_color_brewer(palette = "Set1", name = NULL, labels = etiquetas_var2) + 
  scale_shape_discrete(name = NULL, labels = etiquetas_var2) + 
  theme_classic(base_size = 12, base_family = "Trebuchet MS") +
  theme(
    axis.text.x = element_text(angle = 90, hjust = 1, vjust = 0.5)
  ) + 
  otros_elementos
```

No sé por cuál quedarme hago las dos

```{r}
inc_edu_carreras |> 
  filter(edu_mismatch_obj == 1 & campo_amplio != 99) |>
  mutate(campo_amplio = as.integer(campo_amplio)) |> 
  ggplot(
    aes(
      x = campo_amplio, y = prop,
      color = educacion, shape = educacion, linetype = educacion
    )
  ) +
  geom_point(size = 2.5) +
  geom_line() +
  scale_x_continuous(
    labels = label_wrap(20)(etiquetas_var1),
    breaks = seq(1, 10, by = 1)
  ) +
  scale_y_continuous(
    labels = scales::label_percent(),
    breaks = breaks_width(0.1)
  ) +
  scale_color_brewer(palette = "Set1", name = NULL, labels = etiquetas_var2) +
  scale_shape_discrete(name = NULL, labels = etiquetas_var2) +
  scale_linetype_discrete(name = NULL, labels = etiquetas_var2) +
  theme_classic(base_size = 12, base_family = "Trebuchet MS") +
  theme(
    axis.text.x = element_text(angle = 90, hjust = 1, vjust = 0.5)
  ) +
  otros_elementos
```

OVER Y TIL1 POR ESTADOS

```{r}
incidencia_sub |> 
  filter(gpo_lab == "ent")
```

Aquí se tiene que cargar la tabla que contiene til1 a nivel estatal

```{r}
tasas_sub <- read_rds("datos/descriptivo_tasas_sub.rds")
```

Se valida

```{r}
# tasas_sub
```

No aparece los datos de origen porque no se especificó en la función

```
calcular_tasas_ocu_sub_map <- function(datos, grupo, nombre, campo, operador, valor){
  # busca el tibble especificado por el usuario
  poblacion <- get(datos)
  # pasa de cadena de texto a símbolo
  grupo_sym <- sym(grupo)
  # concatena
  filtro <- paste(campo, operador, valor)
  
  poblacion |> 
    mutate(ponderador = as.double(fac_tri)) |> 
    group_by(  !!grupo_sym  ) |> 
    summarise(
      grupo = grupo,
      nombre = nombre,
      numerador = sum(ponderador[  !!parse_expr(filtro)  ]),
      denominador = sum(ponderador),
      tasa = numerador / denominador,
      # elimina agrupación
      .groups = "drop"
    ) |> 
    # renombra columna que contiene valores del grupo
    rename("subgrupo" :=  !!grupo_sym  ) |> 
    mutate(subgrupo = as.character(subgrupo)) |> 
    relocate(subgrupo, .after = grupo)
}
```

Se hace el cambio en el script `funciones` y en `cuadros` y se guarda en 

* C:/Prog/tesis/scripts/0_funciones_v9.R
* C:/Prog/tesis/scripts/2_cuadros_v7.R

Se vuelve a ejecutar

```{r}
tasas_sub
```

Listo

```{r}
tasas_sub |>
  filter(grupo == "ent" & nombre == "til1")
```

Para el caso de over

```{r}
incidencia_sub |> 
  filter(gpo_lab == "ent" & sub_val == "1")
```

Se unen

```{r}
til1_jov_ent <- tasas_sub |>
  filter(grupo == "ent" & nombre == "til1") |> 
  select(-(datos:grupo), -(nombre:denominador))

incidencia_sub |> 
  filter(gpo_lab == "ent" & sub_val == "1") |>
  left_join(til1_jov_ent, by = c("gpo_val" = "subgrupo"))
```

Se hace gráfica

```{r}
library(ggrepel)

etiquetas_var <- c(
  "1" = "AGS",
  "2" = "BC",
  "3" = "BCS",
  "4" = "CAMP",
  "5" = "COAH",
  "6" = "COL",
  "7" = "CHIS",
  "8" = "CHIH",
  "9" = "CDMX",
  "10" = "DGO",
  "11" = "GTO",
  "12" = "GRO",
  "13" = "HGO",
  "14" = "JAL",
  "15" = "MÉX",
  "16" = "MICH",
  "17" = "MOR",
  "18" = "NAY",
  "19" = "NL",
  "20" = "OAX",
  "21" = "PUE",
  "22" = "QRO",
  "23" = "QROO",
  "24" = "SLP",
  "25" = "SIN",
  "26" = "SON",
  "27" = "TAB",
  "28" = "TAMPS",
  "29" = "TLAX",
  "30" = "VER",
  "31" = "YUC",
  "32" = "ZAC"
)

incidencia_sub |> 
  filter(gpo_lab == "ent" & sub_val == "1") |>
  left_join(til1_jov_ent, by = c("gpo_val" = "subgrupo")) |>
  mutate(ent = as.integer(gpo_val)) |> 
  arrange(ent) |> 
  ggplot(aes(tasa, prop)) + 
  geom_point(color = "#314763") + 
  geom_smooth(method = "lm") +
  geom_text_repel(aes(label = etiquetas_var)) +
  scale_x_continuous(
    breaks = breaks_width(0.05),
    labels = scales::label_percent()
  ) + 
  scale_y_continuous(
    breaks = breaks_width(0.05),
    labels = scales::label_percent()
  ) +
  theme_classic(base_size = 12, base_family = "Trebuchet MS") +
  labs(
    x = "Tasa de informalidad laboral 1 (TIL1)",
    y = "Tasa de sobrecalificación"
  )
```

```{r}
tasas_sub |>
  filter(grupo == "ent") |> 
  pivot_wider(
    id_cols = subgrupo,
    names_from = nombre,
    values_from = tasa
  )
```

Mejor así

```{r}
jov_tasas_ent <- tasas_sub |>
  filter(grupo == "ent") |> 
  pivot_wider(
    id_cols = subgrupo,
    names_from = nombre,
    values_from = tasa
  )
```


```{r}
jov_inc_ent <- incidencia_sub |> 
  filter(gpo_lab == "ent") |> 
  pivot_wider(
    id_cols = gpo_val, 
    names_from = sub_val,
    names_prefix = "desajuste_",
    names_sort = TRUE,
    values_from = prop
  )
```

Unión

```{r}
jov_ent_inc_tasas <- jov_inc_ent |> 
  left_join(jov_tasas_ent, by = c("gpo_val" = "subgrupo"))
```

Ahora sí la gráfica

```{r}
jov_ent_inc_tasas |> 
  mutate(ent = as.integer(gpo_val)) |> 
  arrange(ent) |> 
  ggplot(aes(til1, desajuste_1)) + 
  geom_point(color = "#314763") + 
  geom_smooth(method = "lm") +
  geom_text_repel(aes(label = etiquetas_var)) +
  scale_x_continuous(
    breaks = breaks_width(0.05),
    labels = scales::label_percent()
  ) + 
  scale_y_continuous(
    breaks = breaks_width(0.05),
    labels = scales::label_percent()
  ) +
  theme_classic(base_size = 12, base_family = "Trebuchet MS") +
  labs(
    x = "Tasa de informalidad laboral 1 (TIL1)",
    y = "Tasa de sobrecalificación"
  )
```

Aprovechando la información se juega con las tasas

```{r}
jov_ent_inc_tasas |> 
  mutate(ent = as.integer(gpo_val)) |> 
  arrange(ent) |> 
  ggplot(aes(desajuste_1, tp)) + 
  geom_point(color = "#314763") + 
  geom_smooth(method = "lm") +
  geom_text_repel(aes(label = etiquetas_var)) +
  scale_x_continuous(
    breaks = breaks_width(0.05),
    labels = scales::label_percent()
  ) + 
  scale_y_continuous(
    breaks = breaks_width(0.05),
    labels = scales::label_percent()
  ) +
  theme_classic(base_size = 12, base_family = "Trebuchet MS")
  # labs(
  #   x = "til1",
  #   y = "Tasa de sobrecalificación"
  # )
```

Vamos a meterlas todas en una regresión

```{r}
model_jov_inc_tasas <- lm(tp ~desajuste_1, data = jov_ent_inc_tasas)
summary.lm(model_jov_inc_tasas)
```

Tanto TIL1 y TCCO tienen efecto positivo, y TP efecto positivo

No se han validado supuestos

Ya tienen los datos para el script `figuras` 

Por estados

```{r}
incidencia_sub |> 
  filter(gpo_lab == "ent" & sub_val == "1")
```

