---
date: today
format: html
---

```{r}
#| label: setup
#| message: false
#| warning: false

library(tidyverse)
library(srvyr)
library(survey)

source("scripts/0_funciones_v9.R")

jovenes_reg <- read_rds("datos/jovenes_normativo_reg.rds")
jovenes <- read_rds("datos/jovenes_normativo.rds")
```

Se valida en primer lugar el tamaño de la muestra

```{r}
calcular_total(jovenes_reg)
```

Se valida

```{r}
jovenes |> 
  filter(
    !is.na(ingreso_mensual),
    !is.na(over_obj),
    !is.na(exper),
    !is.na(horas_lab)
  ) |> 
  calcular_total()
```

Correcto!!!

Se valida `fct_relevel`

```{r}
jovenes_reg |> 
  calcular_prop(campo_amplio)
```

Se valida

```{r}
jovenes_reg |> 
  mutate(campo_amplio = fct_relevel(campo_amplio, "10")) |> 
  calcular_prop(campo_amplio)
```

Sí queda

Se valida regresión

```{r}
jovenes_reg <- jovenes_reg |> 
  mutate(campo_amplio = fct_relevel(campo_amplio, "10"))
```

```{r}
model_jovenes_tot <- svyglm(
  log(ingreso_mensual) ~ 
    educacion + over_obj + under_obj + exper + I(exper**2) + 
    log(horas_lab) + mujer + casada + jefe_hogar + regiones + campo_amplio +
    division + pos_ocu + sector_eco + tamanio + informal + 
    jornada + unidad_eco, 
  design = jovenes_reg
)

summary(model_jovenes_tot)
```

Se valida contraste

```{r}
model_jovenes_carrera <- svyglm(
  log(ingreso_mensual) ~ 
    educacion + over_obj * campo_amplio + under_obj + exper + I(exper**2) + 
    log(horas_lab) + mujer + casada + jefe_hogar + regiones +
    division + pos_ocu + sector_eco + tamanio + informal + 
    jornada + unidad_eco, 
  design = jovenes_reg
)

summary(model_jovenes_carrera)
```

No existen grandes cambios, por tanto se deja como está 

Por último, se validan los estadísticos descriptivos

Variables discretas

```{r}
argumentos <- tribble(
  ~datos, ~grupo,
  # ---
  "jovenes_reg", "educacion",
  "jovenes_reg", "over_obj",
  "jovenes_reg", "under_obj",
  "jovenes_reg", "mujer",
  "jovenes_reg", "casada",
  "jovenes_reg", "jefe_hogar",
  "jovenes_reg", "regiones",
  "jovenes_reg", "campo_amplio",
  "jovenes_reg", "division",
  "jovenes_reg", "pos_ocu",
  "jovenes_reg", "sector_eco",
  "jovenes_reg", "tamanio",
  "jovenes_reg", "informal",
  "jovenes_reg", "jornada",
  "jovenes_reg", "unidad_eco"
)

prop_jov_reg <- pmap(argumentos, calcular_prop_map) |> 
  list_rbind()
```

También se aplica para variables continuas, para lo cual se añade la función que lo hace de forma iterativa

ANTES

```
# variables continuas
calcular_descriptivos <- function(datos, variable){
  # se enmascara nombre de columna
  nombre_var <- as_label(enquo(variable))
  
  datos |> 
    filter(!is.na({{  variable  }})) |> 
    summarise(
      # se inserta nombre de la columna
      variable = nombre_var, 
      minimo = min({{  variable  }}),
      promedio = survey_mean({{  variable  }}, vartype = NULL),
      desv_est = survey_sd({{  variable  }}),
      maximo = max({{  variable  }})
    )
}
```

AHORA

```
# variables continuas
calcular_descriptivos <- function(datos, variable){

  poblacion <- get(datos)
  variable_sym <- sym(variable)
  
  datos |> 
    filter(!is.na(  !!variable_sym  )) |> 
    summarise(
      datos = datos,
      variable = variable, 
      min = survey_quantile(  
        !!variable_sym, 
        quantiles = 0, 
        vartype = NULL
      ),
      media = survey_mean(  !!variable_sym  , vartype = NULL),
      mediana = survey_median(  !!variable_sym  , varype = NULL),
      var = survey_var(  !!variable_sym  , vartype = NULL),
      sd = survey_sd(  !!variable_sym  ),
      max = survey_quantile(  
        !!variable_sym, 
        quantiles = 1, 
        vartype = NULL
      )
    )
}
```

Se valida

```{r}
# variables continuas
funcion_vgr <- function(datos, variable){

  poblacion <- get(datos)
  variable_sym <- sym(variable)
  
  poblacion |> 
    filter(!is.na(  !!variable_sym  )) |> 
    summarise(
      datos = datos,
      variable = variable, 
      min = survey_quantile(  
        !!variable_sym, 
        quantiles = 0, 
        vartype = NULL
      ),
      media = survey_mean(  !!variable_sym  , vartype = NULL),
      mediana = survey_median(  !!variable_sym  , vartype = NULL),
      # var = survey_var(  !!variable_sym  , vartype = NULL),
      sd = survey_sd(  !!variable_sym  , vartype = NULL),
      max = survey_quantile(  
        !!variable_sym, 
        quantiles = 1, 
        vartype = NULL
      )
    )
}
```

```{r}
funcion_vgr("jovenes_reg", "ingreso_mensual")
```

Listo! Se añade al script `funciones` y se guarda en "C:/Prog/tesis/scripts/0_funciones_v9.R"


Se valida

```{r}
calcular_descriptivos_map("jovenes_reg", "ingreso_mensual")
```

Se calcula

```{r}
argumentos <- tribble(
  ~datos, ~variable,
  # ---
  "jovenes_reg", "ingreso_mensual",
  "jovenes_reg", "exper",
  "jovenes_reg", "horas_lab",
  "jovenes_reg", "edad",
  "jovenes_reg", "anios_estudios"
)

est_descrip_jov_reg <- pmap(argumentos, calcular_descriptivos_map) |> 
  list_rbind()
```

Se valida

```{r}
prop_jov_reg
est_descrip_jov_reg
```

Por último, se quita `under_obj` del modelo

```{r}
jovenes_reg <- read_rds("datos/jovenes_normativo_reg.rds")

model_jovenes_tot <- svyglm(
  log(ingreso_mensual) ~ 
    educacion + over_obj + exper + I(exper**2) + 
    log(horas_lab) + mujer + casada + jefe_hogar + regiones + campo_amplio +
    division + pos_ocu + sector_eco + tamanio + informal + 
    jornada + unidad_eco, 
  design = jovenes_reg
)

summary(model_jovenes_tot)
```

Por último,

Se quita `sector_eco` y `casada`

```{r}
model_jovenes_tot <- svyglm(
  log(ingreso_mensual) ~ 
    educacion + over_obj + exper + I(exper**2) + 
    log(horas_lab) + mujer + jefe_hogar + regiones + campo_amplio +
    division + pos_ocu + tamanio + informal + 
    jornada + unidad_eco, 
  design = jovenes_reg
)

summary(model_jovenes_tot)
```

No modifica mucho

Listo!

Términos de interacción

EDUCACIÓN

```{r}
model_jovenes_edu <- svyglm(
  log(ingreso_mensual) ~ 
    over_obj * educacion + exper + I(exper**2) + 
    log(horas_lab) + mujer + jefe_hogar + regiones + campo_amplio +
    division + pos_ocu + tamanio + informal + 
    jornada + unidad_eco, 
  design = jovenes_reg
)

summary(model_jovenes_edu)
```

```{r}
regTermTest(model_jovenes_edu, ~ over_obj:educacion)
```

GÉNERO

```{r}
model_jovenes_muj <- svyglm(
  log(ingreso_mensual) ~ 
    over_obj * mujer + educacion + exper + I(exper**2) + 
    log(horas_lab) + jefe_hogar + regiones + campo_amplio +
    division + pos_ocu + tamanio + informal + 
    jornada + unidad_eco, 
  design = jovenes_reg
)

summary(model_jovenes_muj)
```

```{r}
regTermTest(model_jovenes_muj, ~ over_obj:mujer)
```

CARRERAS EDUCATIVAS

```{r}
model_jovenes_car <- svyglm(
  log(ingreso_mensual) ~ 
    over_obj * campo_amplio + educacion + exper + I(exper**2) + 
    log(horas_lab) + mujer + jefe_hogar + regiones +
    division + pos_ocu + tamanio + informal + 
    jornada + unidad_eco, 
  design = jovenes_reg
)

summary(model_jovenes_car)
```

```{r}
regTermTest(model_jovenes_car, ~ over_obj:campo_amplio)
```

REGIONES

```{r}
model_jovenes_reg <- svyglm(
  log(ingreso_mensual) ~ 
    over_obj * regiones + educacion + exper + I(exper**2) + 
    log(horas_lab) + mujer + jefe_hogar + campo_amplio +
    division + pos_ocu + tamanio + informal + 
    jornada + unidad_eco, 
  design = jovenes_reg
)

summary(model_jovenes_reg)
```

```{r}
regTermTest(model_jovenes_reg, ~ over_obj:regiones)
```

