---
date: today
format: html
---

Se obtienen los datos para la redacción de C3-1 V3-2

```{r}
library(tidyverse)
library(scales)
library(srvyr)

source("scripts/0_funciones_v9.R")

sinco19 <- read_rds("datos/descriptivo_sinco19.rds")
jovenes_ocu <- read_rds("datos/jovenes_normativo.rds")
```

Vamos a modificar las entradas para calcular las proporciones únicamente de la población ocupada

```{r}
argumentos <- tribble(
  ~datos, ~grupo,
  # ---
  "jovenes_ocu", "mujer",
  "jovenes_ocu", "educacion",
  "jovenes_ocu", "campo_amplio",
  "jovenes_ocu", "regiones",
  "jovenes_ocu", "ent",
  "jovenes_ocu", "sector_eco",
  "jovenes_ocu", "tamanio",
  "jovenes_ocu", "division",
  "jovenes_ocu", "informal",
  "jovenes_ocu", "jornada",
  "jovenes_ocu", "ingreso_nivel"
)

descriptivo_prop <- pmap(argumentos, calcular_prop_map) |> 
  list_rbind()
```

Se muestra tabla resultante

```{r}
descriptivo_prop |> 
  filter(grupo == "sector_eco") |> 
  arrange(desc(prop))
```

Cálculos

```{r}
# 0.236838165 + 0.179029392 + 0.177578498
0.147011825 + 0.118306482 + 0.068282738 + 0.056590713
```

```{r}
df <- pmap(list("jovenes_ocu", "sector_eco", "rama_est2"), calcular_prop_sub_map) |> 
  list_rbind()

df |> 
  select(-poblacion) |> 
  group_by(gpo_val) |> 
  arrange(desc(prop), .by_group = TRUE)
```

Cálculos

```{r}
0.28278191 + 0.24060649
```

```{r}
descriptivo_prop |> 
  filter(grupo == "informal") |> 
  arrange(desc(prop))
```

Cálculos

```{r}
0.25135205 + 0.24009987 + 0.14857229
```

```{r}
df <- pmap(list("jovenes_ocu", "tamanio", "informal"), calcular_prop_sub_map) |> 
  list_rbind()

df |> 
  select(-poblacion) |> 
  group_by(gpo_val) |> 
  arrange(desc(prop), .by_group = TRUE)
```

```{r}
descriptivo_prop |> 
  filter(grupo == "ingreso_nivel") |> 
  arrange(desc(prop))
```

```{r}
calcular_total(jovenes_ocu)
```

Cálculo

```{r}
15138 - 6999
```

¿Está correcto?


```{r}
jovenes_ocu |> 
  filter(!is.na(ingreso_mensual)) |> 
  calcular_total()
```

Sí es correcto ya que en la regresión también se eliminan aquellos casos donde no fue posible calcular la experiencia, determinar el desajuste educativo y ya creo

Por ejemplo,

```{r}
seleccionar_obs_reg(jovenes_ocu) |> 
  calcular_total()
```

Por tanto continuamos con nuestro análisis

```{r}
descriptivo_prop |> 
  filter(grupo == "ingreso_nivel") |> 
  arrange(desc(prop))
```

Educación requerida

```{r}
sinco19 |> 
  count(edu_req_aprox) |> 
  mutate(prop = n / sum(n))

sinco19 |> 
  distinct(edu_requerida)
```

```{r}
sinco19 |> 
count(s19_div, edu_req_aprox) |> 
  group_by(s19_div) |> 
  mutate(prop = n / sum(n)) |> 
  arrange(desc(prop), .by_group = TRUE)

sinco19 |> 
count(s19_div, edu_req_aprox) |> 
  group_by(s19_div) |> 
  mutate(prop = n / sum(n)) |> 
  ggplot(aes(s19_div, prop, fill = edu_req_aprox)) +
  geom_col() +
  coord_flip()
```

```{r}
descriptivo_prop |> 
  filter(grupo == "division") |> 
  arrange(desc(prop))

descriptivo_prop |> 
  filter(grupo == "division") |> 
  mutate(valor = factor(valor)) |> 
  ggplot(aes(fct_reorder(valor, -prop), prop)) + 
  geom_col()
```

Cálculos

```{r}
0.505822999 + 0.088579316

0.046984769 + 0.006589197 + 0.036956490
```

Educación requerida

```{r}
jovenes_ocu |> 
  establecer_edu_req_aprox(edu_requerida) |> 
  calcular_prop(edu_req_aprox)
```

Cálculos

```{r}
0.57532020	+ 0.06390670	
```


```{r}
descriptivo_prop |> 
  filter(grupo == "jornada")
``` 

