---
date: today
format: html
---

En este documento se abordará las cuestiones mencionadas en "Aprende escribiendo/Indicadores de precisión estadística de la ENOE". Se trata de obtener 

* error estándar
* coeficiente de variación
* intervalo de confianzan 

En el cálculo de la incidencia 

```{r}
#| label: setup

library(tidyverse)
library(srvyr)
library(survey)

jovenes <- read_rds("datos/jovenes_normativo.rds")
```

En este caso, no se utilizará el script de funciones

Se calcula la incidencia total

```{r}
jovenes |> 
  group_by(edu_mismatch_obj) |> 
  summarise(
    n = n(),
    tot = survey_total(vartype = c("se", "cv", "ci"))
  )
```

Siguiendo con los criterios de semaforización del INEGI

Excepto `NA` la estimación del total puede interpretarse en un nivel de alta precisión ya que están entre 0% y 15%

En temas de porcentaje:

```{r}
jovenes |> 
  group_by(edu_mismatch_obj) |> 
  summarise(
    n = n(),
    tot = survey_prop(vartype = c("se", "cv", "ci"))
  )
```

Misma situación que el caso anterior. Por tanto, la pregunta pertinente sería: ¿reportar los indicadores de precisión estadística relacionada al total o a la proporción?

Último ejemplo

```{r}
jovenes |> 
  group_by(educacion, edu_mismatch_obj) |> 
  summarise(
    # n = n(),
    tot = survey_total(vartype = c("se", "cv", "ci"))
  )
```

Se observa un CV del 54% en jóvenes egresados de doctorado sobrecalificados. Por tanto, sería prudente tomar ese dato con cautela o precaución 

Recordemos que CV puede obtenerse así (INEGI, 2023; Martínez Sánchez, 2017)

$$
CV = se / estimador
$$

Así pues,

```{r}
3666.6359 / 22055
```

Validemos los demás casos

```{r}
jovenes |> 
  group_by(edu_mismatch_obj) |> 
  summarise(
    promedio = survey_mean(ingreso_mensual, vartype = c("se", "cv", "ci"), na.rm = TRUE)
  )
```

Los casos donde el coeficiente de variación son elevados son relacionados a la subcalificación, es comprensible dado que solamente una parte pequeña de la muestra está subcalificado.

Además, solamente el caso de doctorado con sobrecalificación, pero de ahí en fuera los estimadores podrían considerarse de buena calidad.


Entonces, como sugerencia se podrían hacer los siguienres cambios:

* En C3 Metodología: añadir la cuestión de "indicadores de precisión estadística": error estándar, coeficiente de variación, intervalo de confianza estableciendo un criterio similar al que maneja el INEGI.

* En C4 Resultados: en las gráficas señalar cuando el estimador (total o porcentaje) sea de calidad media o baja. En las tablas añadir error estándar, coeficiente de variación e intervalo de confianza. 

* Mostrar dichos indicadores del estimador del total

* Para añadir dichas cuestiones se utilizan los trabajos de (Martínez Sánchez, 2017) e (INEGI, 2023)

Ejemplo

```{r}
jovenes |> 
  group_by(edu_mismatch_obj) |> 
  summarise(
    tot = survey_mean(
      ingreso_mensual,
      vartype = c("se", "cv", "ci"), 
      na.rm = TRUE,
      deff = TRUE
    )
  )
```

