---
date: today
format: html
---

```{r}
#| label: setup
#| message: false
#| warning: false

library(tidyverse)
library(survey)
library(srvyr)
library(ggrepel)
library(scales)

source("scripts/0_funciones_v9.R")
jovenes <- read_rds("datos/jovenes_normativo.rds")
jovenes_reg <- read_rds("datos/jovenes_normativo_reg.rds")

jovenes <- jovenes |> 
  mutate(tcco2 = if_else(tcco != "0", "1", "0"))
```

Total

```{r}
calcular_total(jovenes)
```

¿POR QUÉ HAY MÁS HOMBRES OVER QUE MUJERES?

% por carreras

```{r}
calcular_prop(jovenes, campo_amplio) |> 
  arrange(desc(prop))
```

```{r}
0.236838165	+ 0.179029392 + 0.177578498 + 0.118118777
```

% por carrera y por género

```{r}
calcular_prop_sub(jovenes, campo_amplio, mujer)
```

* 10: hombres 59.9% y mujeres 40.0%; hay más hombres
* 04: hombres 42.8% y mujeres 57.2%; hay más mujeres
* 08: hombres 66.9% y mujeres 33.1%; hay más hombres
* 07: hombres 74.2% y mujeres 25.8%; hay más hombres
* 03: hombres 40.3% y mujeres 59.7%; hay más mujeres
* 06: hombres 73.8% y mujeres 26.2%; hay más hombres
* 05: hombres 53.0% y mujeres 47.0%; hay más hombres
* 02: hombres 48.7% y mujeres 51.3%; hay más mujeres
* 01: hombres 29.2% y mujeres 70.8%; hay más mujeres
* 09: hombres 32.7% y mujeres 67.3%; hay más mujeres

En efecto, parece que hay más varones sobrecalificados por que en las carreras con mayor sobrecalificación también hay una mayor proporción de hombres que mujeres. Esto aplica para las carreras: 10, 08, 07

Aunque la diferencia no es tanta, en las carreras 04 y 03 hay más mujeres que hombres

Lo que resulta interesante es que persiste como una selección de carreras por género, o que en ciertas carreras persiste una fuerte presencia de varones incluso en los jóvenes:

* 08 Agronomía y veterinaria
* 07 Ingeniería, manufactura y construcción
* 06 Tecnologías de la información y la comunicación

En esas carreras hay una mayor proporción de varones, siendo la brecha de 

```{r}
# 08
0.6692660 - 0.3307340

# 07 
0.7415653 - 0.2584347

# 06
0.7382991 - 0.2617009
```

De hasta el 48.3% en la carrera 07

Por su parte, las carreras que tienen mayor % de mujeres son:

* 01 Educación
* 09 ciencias de la salud

donde la diferencia es de 

```{r}
# 01 
0.7082920 - 0.2917080

# 09
0.6727938 - 0.3272062
```

De hasta 41.7% en la carrera 01

La pregunta interesante es ¿por qué? Quinn y Rubb hablaron al respecto, habrá que validar

Son cuestiones netamente de decisión de carrera profesional? Restricciones a las mujeres para cursar esas carreras? porque la mayor diferencia se da en carreras relacionadas a las matemáticas

De forma gráfica

```{r}
mujer_campo <- calcular_prop_sub(jovenes, campo_amplio, mujer)

mujer_campo |>
  mutate(mujer = as.character(mujer)) |>
  ggplot(aes(campo_amplio, prop, fill = mujer)) +
  geom_col() + 
  scale_y_continuous(breaks = breaks_width(0.1))

# hombre_campo <- mujer_campo |> 
#   filter(mujer == 0) |> 
#   select(campo_amplio, prop) |> 
#   rename("hombre" = "prop")
# 
# hom_over_campo <- full_join(hombre_campo, over_campo, by = "campo_amplio")
# 
# hom_over_campo |> 
#   ggplot(aes(hombre, over)) + 
#   geom_point() + 
#   geom_smooth(method = "lm") + 
#   geom_text_repel(aes(label = campo_amplio))
```

Correlación

```{r}
stats::cor(hom_over_campo$hombre, hom_over_campo$over)
```


¿Por campo especifico?

```{r}
calcular_prop_sub(jovenes, campo_espec, mujer) |> 
  mutate(dif = prop - lag(prop))
```

Dentro de:

* 08: hay más varones en agronomía y no en veterinaria,
* 09: hay más mujeres en enfermería

Interesante

% over

```{r}
calcular_prop_sub(jovenes, campo_amplio, over_obj) |> 
  filter(over_obj == 1) |> 
  arrange(desc(prop))
```


¿TASA DE RETORNO DE LA EDUCACIÓN?

```{r}
jovenes_reg |> 
  select(contains("anios"))
```


```{r}
model_jovenes1 <- svyglm(
  log(ingreso_mensual) ~ 
    educacion + over_obj + exper + I(exper**2) + 
    log(horas_lab) + mujer + jefe_hogar + regiones + campo_amplio +
    division + pos_ocu + tamanio + informal + 
    jornada + unidad_eco, 
  design = jovenes_reg
)

summary(model_jovenes1)
```

```{r}
model_jovenes2 <- svyglm(
  log(ingreso_mensual) ~ 
    anios_estudios + over_obj + exper + I(exper**2) + 
    log(horas_lab) + mujer + jefe_hogar + regiones + campo_amplio +
    division + pos_ocu + tamanio + informal + 
    jornada + unidad_eco, 
  design = jovenes_reg
)

summary(model_jovenes2)
```

TÉRMINOS DE INTERACCIÓN

EDUCACIÓN

```{r}
model_jovenes_edu <- svyglm(
  log(ingreso_mensual) ~ 
    over_obj * anios_estudios + exper + I(exper**2) + 
    log(horas_lab) + mujer + jefe_hogar + regiones + campo_amplio +
    division + pos_ocu + tamanio + informal + 
    jornada + unidad_eco, 
  design = jovenes_reg
)

summary(model_jovenes_edu)
```

La tasa de retorno de individuos sobrecalificados es 5.7% menor comparado con aquellos que no lo están. Pero la diferencia de over no es consistente con la literatura. Véase (Wooldridge, 2010: 239)

Diferencia por OVER

```{r}
0.070250 - 0.056957
```

Tasa de retorno con OVER 1.3%

GÉNERO

```{r}
model_jovenes_muj <- svyglm(
  log(ingreso_mensual) ~ 
    over_obj * mujer + anios_estudios + exper + I(exper**2) + 
    log(horas_lab) + jefe_hogar + regiones + campo_amplio +
    division + pos_ocu + tamanio + informal + 
    jornada + unidad_eco, 
  design = jovenes_reg
)

summary(model_jovenes_muj)
```

CARRERAS EDUCATIVAS

```{r}
model_jovenes_car <- svyglm(
  log(ingreso_mensual) ~ 
    over_obj * campo_amplio + anios_estudios + exper + I(exper**2) + 
    log(horas_lab) + mujer + jefe_hogar + regiones +
    division + pos_ocu + tamanio + informal + 
    jornada + unidad_eco, 
  design = jovenes_reg
)

summary(model_jovenes_car)
```

REGIONES

```{r}
model_jovenes_reg <- svyglm(
  log(ingreso_mensual) ~ 
    over_obj * regiones + anios_estudios + exper + I(exper**2) + 
    log(horas_lab) + mujer + jefe_hogar + campo_amplio +
    division + pos_ocu + tamanio + informal + 
    jornada + unidad_eco, 
  design = jovenes_reg
)

summary(model_jovenes_reg)
```

INFORMALIDAD

```{r}
jovenes_reg <- jovenes_reg |> 
  mutate(informal = if_else(emp_ppal == 1, 1, 0))

model_jovenes_til <- svyglm(
  log(ingreso_mensual) ~ 
    over_obj * informal + anios_estudios + exper + I(exper**2) + 
    log(horas_lab) + mujer + jefe_hogar + regiones + campo_amplio +
    division + pos_ocu + tamanio + jornada + unidad_eco, 
  design = jovenes_reg
)

summary(model_jovenes_til)
```

Con variable continua o categórica, el resultado es el mismo solo hay un efecto heterogéneo entre campos educativos.

TCCO

```{r}
jovenes_reg <- jovenes_reg |> 
  mutate(
    tcco2 = if_else(tcco != "0", 1, 0),
    informal = if_else(informal == "1", 1, 0)
  )

model_jovenes2 <- svyglm(
  log(ingreso_mensual) ~ 
    educacion + over_obj + exper + I(exper**2) + 
    log(horas_lab) + mujer + jefe_hogar + regiones + campo_amplio +
    division + pos_ocu + tamanio + informal + tcco2 + 
    jornada + unidad_eco, 
  design = jovenes_reg
)

summary(model_jovenes2)
```

```{r}
model_jovenes_tcco <- svyglm(
  log(ingreso_mensual) ~ 
    educacion + over_obj * tcco2 + exper + I(exper**2) + 
    log(horas_lab) + mujer + jefe_hogar + regiones + campo_amplio +
    division + pos_ocu + tamanio + informal + 
    jornada + unidad_eco, 
  design = jovenes_reg
)

summary(model_jovenes_tcco)
```


INCIDENCIA DESDE CARACTERÍSTICAS DE OCUPACIÓN

* `pos_ocu`
* `tamanio`
* `unidad_eco`
* `informal`: Se refiere a la suma, sin duplicar, de las y los ocupados que son laboralmente vulnerables por la naturaleza de la unidad económica  para la que trabajan, más aquellas personas cuyo vínculo o dependencia laboral no se reconoce por su fuente de trabajo. Así, en esta tasa se incluyen —además del componente que labora en micronegocios no registrados o sector informal— otras modalidades análogas, como las y los ocupados por cuenta propia en la agricultura de subsistencia, así como a quienes laboran sin la protección de la seguridad social y cuyos servicios los utilizan las unidades económicas registradas.
* `ingreso_nivel`
* `sector_eco`
* subocupación: `sub_o = 1`: Porcentaje de la población ocupada que tiene la necesidad y disponibilidad de ofertar más tiempo de trabajo de lo que su ocupación  actual le permite
* CCO: `tcco = 1 a 3`: incluye a las personas que trabajan menos de 35 horas a la semana por razones ajenas a sus decisiones, las que trabajan más de  35 horas semanales con ingresos mensuales inferiores al salario mínimo y las que laboran más de 48 horas semanales y ganan hasta 2 salarios mínimos.


Me quiero enfocar en: TIL1, ingreso_nivel, subocupación, y TCCO

```{r}
calcular_prop_sub(jovenes, informal, edu_mismatch_obj)
```

En efecto, el 63.1% de los que están en empleos informales están sobrecalificados

De forma gráfica

```{r}
calcular_prop_sub(jovenes, informal, over_obj) |> 
  mutate(over_obj = as.character(over_obj)) |> 
  ggplot(aes(informal, prop, fill = over_obj)) + 
  geom_col() + 
  scale_y_continuous(breaks = breaks_width(0.1))
```


```{r}
calcular_prop_sub(jovenes, ingreso_nivel, edu_mismatch_obj)
```

De los que tienen hasta 1 salario mínimo, el 71.6% está sobrecalificado, en cambio más de 5 salarios mínimos el 34.2% lo está

Gráfica

```{r}
calcular_prop_sub(jovenes, ingreso_nivel, over_obj) |> 
  mutate(over_obj = as.character(over_obj)) |> 
  ggplot(aes(ingreso_nivel, prop, fill = over_obj)) + 
  geom_col() + 
  scale_y_continuous(breaks = breaks_width(0.1))
```

Subocupación

```{r}
calcular_prop_sub(jovenes, sub_o, edu_mismatch_obj)
```

De los que están subocupados, el 57.1% está sobrecalificado comparado con 50.5% que no lo está

Gráfica

```{r}
calcular_prop_sub(jovenes, sub_o, over_obj) |> 
  mutate(over_obj = as.character(over_obj)) |> 
  ggplot(aes(sub_o, prop, fill = over_obj)) + 
  geom_col() + 
  scale_y_continuous(breaks = breaks_width(0.1))
```

TCCO

```{r}
(df <- calcular_prop_sub(jovenes, tcco, edu_mismatch_obj))

df |> 
  select(-prop) |> 
  mutate(tcco2 = if_else(tcco != "0", 1, 0)) |> 
  group_by(tcco2, edu_mismatch_obj) |>
  summarise(
    n = sum(n),
    tot = sum(tot)
  ) |> 
  mutate(prop = tot / sum(tot))
```

El 71.0% de individuos clasificados como CCO están sobrecalificados, comparado con el 46.2% de los que no lo están  

Gráfica

```{r}
calcular_prop_sub(jovenes, tcco2, over_obj) |> 
  mutate(over_obj = as.character(over_obj)) |> 
  ggplot(aes(tcco2, prop, fill = over_obj)) + 
  geom_col() + 
  scale_y_continuous(breaks = breaks_width(0.1))
```


```{r}
calcular_prop_sub(jovenes, pos_ocu, edu_mismatch_obj)
calcular_prop_sub(jovenes, tamanio, edu_mismatch_obj)
calcular_prop_sub(jovenes, unidad_eco, edu_mismatch_obj)
calcular_prop_sub(jovenes, sector_eco, edu_mismatch_obj)
```

Trabajadores por cuenta propia 50.4%

Micronegocios 62.0%

Gráfica

```{r}
calcular_prop_sub(jovenes, pos_ocu, over_obj) |> 
  mutate(over_obj = as.character(over_obj)) |> 
  ggplot(aes(pos_ocu, prop, fill = over_obj)) + 
  geom_col() + 
  scale_y_continuous(breaks = breaks_width(0.1))

calcular_prop_sub(jovenes, tamanio, over_obj) |> 
  mutate(over_obj = as.character(over_obj)) |> 
  ggplot(aes(tamanio, prop, fill = over_obj)) + 
  geom_col() + 
  scale_y_continuous(breaks = breaks_width(0.1))

calcular_prop_sub(jovenes, unidad_eco, over_obj) |> 
  mutate(over_obj = as.character(over_obj)) |> 
  ggplot(aes(unidad_eco, prop, fill = over_obj)) + 
  geom_col() + 
  scale_y_continuous(breaks = breaks_width(0.1))

calcular_prop_sub(jovenes, sector_eco, over_obj) |> 
  mutate(over_obj = as.character(over_obj)) |> 
  ggplot(aes(sector_eco, prop, fill = over_obj)) + 
  geom_col() + 
  scale_y_continuous(breaks = breaks_width(0.1))
```


% POR CARRERA Y POR INFORMAL

```{r}
calcular_prop_sub(jovenes, campo_amplio, informal) |> 
  filter(informal == "1") |> 
  arrange(desc(prop))
# calcular_prop_sub(jovenes, campo_amplio, tamanio)
# calcular_prop_sub(jovenes, campo_amplio, sector_eco)
```

Vamos a validar la relación

```{r}
informal_campo <- calcular_prop_sub(jovenes, campo_amplio, informal) |> 
  filter(informal == "1") |> 
  select(campo_amplio, prop) |> 
  rename("informal" = "prop")

over_campo <- calcular_prop_sub(jovenes, campo_amplio, over_obj) |> 
  filter(over_obj == "1") |> 
  select(campo_amplio, prop) |> 
  rename("over" = "prop")

inf_over_campo <- full_join(informal_campo, over_campo, by = "campo_amplio")

inf_over_campo
```

Se realiza gráfica

```{r}
inf_over_campo |> 
  ggplot(aes(informal, over)) + 
  geom_point() + 
  geom_smooth(method = "lm") + 
  geom_text_repel(aes(label = campo_amplio))
```

Se valida correlación

```{r}
cor(inf_over_campo$informal, inf_over_campo$over)
```

Indica una relación positiva, pero no tan fuerte

Se agrega TCCO

```{r}
jovenes <- jovenes |> 
  mutate(tcco2 = if_else(tcco != "0", 1, 0))
```

Se calcula TCCO

```{r}
tcco_campo <- calcular_prop_sub(jovenes, campo_amplio, tcco2) |> 
  filter(tcco2 == 1) |> 
  select(campo_amplio, prop) |> 
  rename("tcco" = "prop")

tcco_over_campo <- full_join(tcco_campo, over_campo, by = "campo_amplio")
```

Gráfica

```{r}
tcco_over_campo |> 
  ggplot(aes(tcco, over)) + 
  geom_point() + 
  geom_smooth(method = "lm") + 
  geom_text_repel(aes(label = campo_amplio))
```

Se valida correlación

```{r}
cor(tcco_over_campo$tcco, tcco_over_campo$over)
``` 

Saturación?

```{r}
prop_campo <- calcular_prop(jovenes, campo_amplio) |> 
  select(campo_amplio, prop) 

over_campo <- calcular_prop_sub(jovenes, campo_amplio, over_obj) |> 
  filter(over_obj == 1) |> 
  select(campo_amplio, prop) |> 
  rename("over" = "prop")

prop_over_campo <- full_join(prop_campo, over_campo, by = "campo_amplio")

prop_over_campo |> 
  ggplot(aes(prop, over)) + 
  geom_point() + 
  geom_smooth(method = "lm") + 
  geom_text_repel(aes(label = campo_amplio))
```

Correlación

```{r}
cor(prop_over_campo$prop, prop_over_campo$over)
```



Por nivel educativo

```{r}
over_edu <- calcular_prop_sub(jovenes, educacion, over_obj) |> 
  filter(over_obj == "1") |> 
  select(educacion, prop) |> 
  rename("over" = "prop")

til1_edu <- calcular_prop_sub(jovenes, educacion, informal) |>
  filter(informal == "1") |> 
  select(educacion, prop) |> 
  rename("informal" = "prop")

tcco_edu <- calcular_prop_sub(jovenes, educacion, tcco2) |> 
  filter(tcco2 == "1") |> 
  select(educacion, prop) |> 
  rename("tcco" = "prop")

tasas_edu <- over_edu |> 
  full_join(til1_edu) |> 
  full_join(tcco_edu)
```

Gráfica

```{r}
tasas_edu |> 
  ggplot(aes(informal, over)) + 
  geom_point() + 
  geom_smooth(method = "lm") + 
  geom_text_repel(aes(label = educacion))

tasas_edu |> 
  ggplot(aes(tcco, over)) + 
  geom_point() + 
  geom_smooth(method = "lm") + 
  geom_text_repel(aes(label = educacion))
```

Correlación

```{r}
stats::cor(tasas_edu$informal, tasas_edu$over)
stats::cor(tasas_edu$tcco, tasas_edu$over)
```

Por estados

```{r}
over_ent <- calcular_prop_sub(jovenes, ent, over_obj) |> 
  filter(over_obj == "1") |> 
  select(ent, prop) |> 
  rename("over" = "prop")

til1_ent <- calcular_prop_sub(jovenes, ent, informal) |>
  filter(informal == "1") |> 
  select(ent, prop) |> 
  rename("informal" = "prop")

tcco_ent <- calcular_prop_sub(jovenes, ent, tcco2) |> 
  filter(tcco2 == "1") |> 
  select(ent, prop) |> 
  rename("tcco" = "prop")

tasas_ent <- over_ent |> 
  full_join(til1_ent) |> 
  full_join(tcco_ent)
```

Gráfica

```{r}
tasas_ent |> 
  ggplot(aes(informal, over)) + 
  geom_point() + 
  geom_smooth(method = "lm") + 
  geom_text_repel(aes(label = ent))

tasas_ent |> 
  ggplot(aes(tcco, over)) + 
  geom_point() + 
  geom_smooth(method = "lm") + 
  geom_text_repel(aes(label = ent))
```

Correlación

```{r}
stats::cor(tasas_ent$informal, tasas_ent$over)
stats::cor(tasas_ent$tcco, tasas_ent$over)
```

PROP CIUDADES

```{r}
calcular_prop(jovenes, cd_a) |> 
  arrange(desc(prop))
```


SECTOR

```{r}
calcular_prop(jovenes, sector_eco)
```

DUDA

¿Título o lugar?

REGIONES

```{r}
prop_regiones <- calcular_prop_sub(jovenes, regiones, sector_eco)

prop_regiones |> 
  ggplot(aes(regiones, prop, fill = sector_eco)) + 
  geom_col() + 
  scale_y_continuous(breaks = breaks_width(0.1))
```

Presentan una composición sectorial medianamente estableces

```{r}
prop_regiones <- calcular_prop_sub(jovenes, regiones, tamanio)

prop_regiones |> 
  ggplot(aes(regiones, prop, fill = tamanio)) + 
  geom_col() + 
  scale_y_continuous(breaks = breaks_width(0.1))
```

Sur tiene 8% de jóvenes ocupados en grandes empresas, centro el 16% y la región norte el 23%

Recordemos que hay una relación entre tamaño e informalidad

```{r}
prop_tamanio <- calcular_prop_sub(jovenes, tamanio, informal)

prop_tamanio |> 
  ggplot(aes(tamanio, prop, fill = informal)) + 
  geom_col() + 
  scale_y_continuous(breaks = breaks_width(0.1))
```

Por tanto,

```{r}
prop_regiones <- calcular_prop_sub(jovenes, regiones, informal)

prop_regiones |> 
  ggplot(aes(regiones, prop, fill = informal)) + 
  geom_col() + 
  scale_y_continuous(breaks = breaks_width(0.1))
```

Hasta el 40% está en empleos informales en la región sur, comparado con 25% en centro y 20% en norte

```{r}
prop_regiones <- calcular_prop_sub(jovenes, regiones, campo_amplio)

prop_regiones |> 
  ggplot(aes(regiones, prop, fill = campo_amplio)) + 
  geom_col() + 
  scale_y_continuous(breaks = breaks_width(0.1))
```

No existe tanta diferencia de % de campos educativos por regiones

¿Al revés?

```{r}
prop_campo <- calcular_prop_sub(jovenes, campo_amplio, regiones)

prop_campo |> 
  ggplot(aes(campo_amplio, prop, fill = regiones)) + 
  geom_col() + 
  scale_y_continuous(breaks = breaks_width(0.1))
```

El resultado es consistente con el % por regiones donde la región centro presenta la mayor proporción

```{r}
prop_regiones <- jovenes |> 
  group_by(regiones, campo_amplio, over_obj) |> 
  summarise(
    tot = survey_total(vartype = NULL),
    prop = survey_prop(vartype = NULL)
  )

prop_regiones |> 
  filter(over_obj == 1) |> 
  pivot_wider(
    id_cols = campo_amplio,
    names_from = regiones,
    values_from = prop
  )


prop_campo <- jovenes |> 
  group_by(campo_amplio, regiones, over_obj) |> 
  summarise(
    tot = survey_total(vartype = NULL),
    prop = survey_prop(vartype = NULL)
  )

prop_campo |> 
  filter(over_obj == 1) |> 
  pivot_wider(
    id_cols = regiones,
    names_from = campo_amplio,
    values_from = prop
  )
```

Tamaño 

```{r}
prop_campo <- calcular_prop_sub(jovenes, campo_amplio, informal)
```


Vayamos por divisiones

```{r}
prop_campo <- calcular_prop_sub(jovenes, division, campo_amplio)

prop_campo |> 
  ggplot(aes(division, prop, fill = campo_amplio)) + 
  geom_col() + 
  scale_y_continuous(breaks = breaks_width(0.1))
```

El tema no es por título, parece que por regiones 

¿SEGMENTACIÓN?

```{r}
prop_division <- calcular_prop_sub(jovenes, division, informal)

prop_division |> 
  ggplot(aes(division, prop, fill = informal)) + 
  geom_col() + 
  scale_y_continuous(breaks = breaks_width(0.1))

prop_division <- calcular_prop_sub(jovenes, division, tcco2)

prop_division |> 
  ggplot(aes(division, prop, fill = tcco2)) + 
  geom_col() + 
  scale_y_continuous(breaks = breaks_width(0.1))
```

INGRESO PROMEDIO

```{r}
jovenes |> 
  group_by(informal) |> 
  summarise(
    promedio = survey_mean(ingreso_mensual, na.rm = TRUE)
  )

jovenes |> 
  group_by(over_obj) |> 
  summarise(
    promedio = survey_mean(ingreso_mensual, na.rm = TRUE)
  )

jovenes |> 
  mutate(
    over_inf = case_when(
      over_obj == 1 & informal == 1 ~ "si_over_si_inf",
      over_obj == 1 & informal == 0 ~ "si_over_no_inf",
      over_obj == 0 & informal == 0 ~ "no_over_no_inf",
      over_obj == 0 & informal == 1 ~ "no_over_si_inf",
      TRUE ~ NA
    )
  ) |> 
  group_by(over_inf) |> 
  summarise(
    promedio = survey_mean(ingreso_mensual, na.rm = TRUE)
  )
```

MIGRACIÓN

De acuerdo al cuestionario, las preguntas que hacen alusión a temas de migración son:

* 20a: Hace un año, en  (mes) de (año), ¿en qué estado de la República o en qué país vivía ...?
* 20b: ¿En qué municipio  (alcaldía) vivía ... hace un año?
* 20c: ¿Por qué ... dejó  de vivir en ese  (municipio o alcaldía o país)?

```{r}
calcular_prop(jovenes, cs_p20a_1)
calcular_prop(jovenes, cs_p20b_1)
calcular_prop(jovenes, cs_p20c_1)
```

Menos del 5% reporta que vivó en otro estado o municipio hace un año, habrá que validar el tema de la pregunta ya que analiza migración en el último año

```{r}
calcular_prop_sub(jovenes, regiones, over_obj) |> 
  filter(over_obj == 1)
```

DIVISIONES POR REGIONES

```{r}
prop_regiones <- calcular_prop_sub(jovenes, regiones, division)
```

Se tiene que hacer con el total de la población ocupada, pero OJO vemos solo el lado de la oferta NO la demanda ¿cómo validar u observar desde el lado de la demanda?

CARRERAS ESPECÍFICAS

```{r}
prop_campo_espec <- calcular_prop_sub(jovenes, campo_espec, tcco2) |> 
  filter(tcco2 == "1") |> 
  select(campo_espec, prop) |> 
  rename("tcco" = "prop")

prop2_campo_espec <- calcular_prop_sub(jovenes, campo_espec, informal) |> 
  filter(informal == "1") |> 
  select(campo_espec, prop) |> 
  rename("informal" = "prop")

over_campo_espec <- calcular_prop_sub(jovenes, campo_espec, over_obj) |> 
  filter(over_obj == "1") |> 
  select(campo_espec, prop) |> 
  rename("over" = "prop")

campo_espec <- full_join(prop_campo_espec, over_campo_espec) |> 
  full_join(prop2_campo_espec)
```

Gráfica

```{r}
campo_espec |> 
  ggplot(aes(tcco, over)) + 
  geom_point() + 
  geom_smooth(method = "lm") + 
  geom_text_repel(aes(label = campo_espec))

campo_espec |> 
  ggplot(aes(informal, over)) + 
  geom_point() + 
  geom_smooth(method = "lm") + 
  geom_text_repel(aes(label = campo_espec))
```


Correlación

```{r}
cor(campo_espec$tcco, campo_espec$over)
```

EFECTO POR EDAD

```{r}
jovenes_reg <- jovenes_reg |> 
  mutate(edad = as.character(edad))

model_jovenes1 <- svyglm(
  log(ingreso_mensual) ~ 
    educacion + edad + over_obj +  
    log(horas_lab) + mujer + jefe_hogar + regiones + campo_amplio +
    division + pos_ocu + tamanio + informal + 
    jornada + unidad_eco, 
  design = jovenes_reg
)

summary(model_jovenes1)
```

Interacción

```{r}
model_jovenes2 <- svyglm(
  log(ingreso_mensual) ~ 
    educacion + edad * over_obj +  
    log(horas_lab) + mujer + jefe_hogar + regiones + campo_amplio +
    division + pos_ocu + tamanio + informal + 
    jornada + unidad_eco, 
  design = jovenes_reg
)

summary(model_jovenes2)
```

```{r}
model_jovenes3 <- svyglm(
  log(ingreso_mensual) ~ 
    anios_estudios + edad * over_obj +  
    log(horas_lab) + mujer + jefe_hogar + regiones + campo_amplio +
    division + pos_ocu + tamanio + informal + 
    jornada + unidad_eco, 
  design = jovenes_reg
)

summary(model_jovenes3)
```

