---
date: today
format: html
---

```{r}
#| label: setup
#| message: false
#| warning: false

library(tidyverse)
library(survey)
library(srvyr)
library(ggrepel)
library(scales)

source("scripts/0_funciones_v9.R")
jovenes <- read_rds("datos/jovenes_normativo.rds")
jovenes_reg <- read_rds("datos/jovenes_normativo_reg.rds")

jovenes <- jovenes |> 
  mutate(tcco2 = if_else(tcco != "0", "1", "0"))
```

PROPORCIÓN POR CARRERAS

```{r}
calcular_prop_sub(jovenes, sector_eco, tcco2) |> 
  filter(tcco2 == 1)

calcular_prop_sub(jovenes, tamanio, tcco2) |> 
  filter(tcco2 == 1)

calcular_prop_sub(jovenes, unidad_eco, tcco2) |> 
    filter(tcco2 == 1)
```

Hay más en:
* sector primario: 
* micronegocios

```{r}
calcular_prop_sub(jovenes, campo_amplio, sector_eco) |> 
  filter(sector_eco == 1)

calcular_prop_sub(jovenes, campo_amplio, tamanio) |> 
  filter(tamanio == 1)
```

* servicios menos del 1% sector eco

```{r}
prop_campo <- calcular_prop_sub(jovenes_reg, campo_amplio, ingreso_nivel)

prop_campo |> 
  ggplot(aes(campo_amplio, prop, fill = ingreso_nivel)) + 
  geom_col()
```

```{r}
calcular_prop_sub(jovenes, regiones, division) |> 
  mutate(prop = scales::percent(prop))
```

```{r}
model_jovenes2 <- svyglm(
  log(ingreso_mensual) ~ 
    anios_estudios + over_obj + exper + I(exper**2) + 
    log(horas_lab) + mujer + jefe_hogar + regiones + campo_amplio +
    division + pos_ocu + tamanio + informal + 
    jornada + unidad_eco, 
  design = jovenes_reg
)

summary(model_jovenes2)
```

```{r}
model_jovenes2$coefficients
```


```{r}
model_jovenes_edu <- svyglm(
  log(ingreso_mensual) ~ 
    over_obj * anios_estudios + exper + I(exper**2) + 
    log(horas_lab) + mujer + jefe_hogar + regiones + campo_amplio +
    division + pos_ocu + tamanio + informal + 
    jornada + unidad_eco, 
  design = jovenes_reg
)

summary(model_jovenes_edu)
```

```{r}
model_jovenes_edu$coefficients
```


```{r}
0.070249530 - 0.056957023
```


GÉNERO

```{r}
model_jovenes_muj <- svyglm(
  log(ingreso_mensual) ~ 
    anios_estudios + over_obj * mujer + exper + I(exper**2) + 
    log(horas_lab) + jefe_hogar + regiones + campo_amplio +
    division + pos_ocu + tamanio + informal + 
    jornada + unidad_eco, 
  design = jovenes_reg
)

summary(model_jovenes_muj)
```

ÁREA DE FORMACIÓN

```{r}
model_jovenes_cam <- svyglm(
  log(ingreso_mensual) ~ 
    anios_estudios + over_obj * campo_amplio + exper + I(exper**2) + 
    log(horas_lab) + mujer + jefe_hogar + regiones +
    division + pos_ocu + tamanio + informal + 
    jornada + unidad_eco, 
  design = jovenes_reg
)

summary(model_jovenes_cam)
```

```{r}
model_jovenes_cam$coefficients
```

```{r}
a <- -0.274320359 + 0.152799473 
exp(a) - 1
```


REGIÓN

```{r}
model_jovenes_reg <- svyglm(
  log(ingreso_mensual) ~ 
    anios_estudios + over_obj * regiones + exper + I(exper**2) + 
    log(horas_lab) + mujer + jefe_hogar + campo_amplio +
    division + pos_ocu + tamanio + informal + 
    jornada + unidad_eco, 
  design = jovenes_reg
)

summary(model_jovenes_reg)
```

INFORMAL

```{r}
jovenes_reg <- jovenes_reg |> 
  mutate(informal = as.integer(informal)) 

model_jovenes_inf <- svyglm(
  log(ingreso_mensual) ~ 
    anios_estudios + over_obj * informal + exper + I(exper**2) + 
    log(horas_lab) + mujer + jefe_hogar + regiones + campo_amplio +
    division + pos_ocu + tamanio + 
    jornada + unidad_eco, 
  design = jovenes_reg
)

summary(model_jovenes_inf)
```

TAMAÑO

```{r}
model_jovenes_tam <- svyglm(
  log(ingreso_mensual) ~ 
    anios_estudios + over_obj * tamanio + exper + I(exper**2) + 
    log(horas_lab) + mujer + jefe_hogar + regiones + campo_amplio +
    division + pos_ocu + informal + 
    jornada + unidad_eco, 
  design = jovenes_reg
)

summary(model_jovenes_tam)
```

PARENTESCO

```{r}
model_jovenes_par <- svyglm(
  log(ingreso_mensual) ~ 
    anios_estudios + over_obj * jefe_hogar + exper + I(exper**2) + 
    log(horas_lab) + mujer + regiones + campo_amplio +
    division + pos_ocu + tamanio + informal + 
    jornada + unidad_eco, 
  design = jovenes_reg
)

summary(model_jovenes_par)
```

```{r}
regTermTest(model_jovenes_edu, "over_obj:anios_estudios")
```

```{r}
regTermTest(model_jovenes_muj, "over_obj:mujer")
regTermTest(model_jovenes_cam, "over_obj:campo_amplio")
regTermTest(model_jovenes_reg, "over_obj:regiones")
```

ANÁLISIS DE SENSIBILIDAD

```{r}
jovenes <- establecer_edu_req_aprox(jovenes, edu_requerida)
```


```{r}
calcular_prop(jovenes, edu_req_aprox)
```

No se consideran "otro"

```{r}
jovenes |> 
  filter(edu_req_aprox != "3") |>
  calcular_prop(edu_mismatch_obj)
```

¿Por qué se eliminan NA?

RESPUESTA 

Tenga en cuenta que cuando una condición se evalúa como NA, la fila se eliminará, a diferencia de la subselección básica con [.

```{r}
6843 + 7156 + 19
```

```{r}
calcular_total(jovenes)
```

```{r}
15138 - 14018
```

Vamos a pasar a df

```{r}
jov_df <- as.data.frame(jovenes)

jovenes |> 
  group_by(edu_mismatch_obj) |> 
  summarise(n = n())

jovenes |> 
  mutate(edu_req_aprox = if_else(is.na(edu_req_aprox), "NA", edu_req_aprox)) |> 
  filter(edu_req_aprox != "3") |> 
  group_by(edu_mismatch_obj) |> 
  summarise(
    n = n(),
    tot = sum(fac_tri)
  ) |> 
  mutate(prop = tot / sum(tot))
```

Entonces cambia la condición para conversar valores NA

```{r}
jovenes |> 
  filter(
    edu_req_aprox == "0" | 
    edu_req_aprox == "1" | 
    edu_req_aprox == "2" | 
    is.na(edu_req_aprox)       
  ) |>
  calcular_prop(edu_mismatch_obj)
```

```{r}
model_jovenes3 <- svyglm(
  log(ingreso_mensual) ~ 
    anios_estudios + over_obj + under_obj + exper + I(exper**2) + 
    log(horas_lab) + mujer + casada + jefe_hogar + regiones + campo_amplio +
    division + sector_eco + pos_ocu + tamanio + informal + 
    jornada + unidad_eco, 
  design = jovenes_reg
)

summary(model_jovenes3)
```

Siguen siendo no significativas:

* subcalificación
* estado civil
* sector económico

INDICADORES PRECISIÓN ESTADÍSTICA

```{r}
validar_precision <- function(datos, variable){
  datos |>
    group_by({{  variable  }}) |>
    summarise(
      # n = n(),
      tot = survey_total(vartype = c("cv")),
      prop = survey_prop(vartype = NULL)
    )
}

validar_precision_sub <- function(datos, grupo, variable){
  datos |>
    group_by({{  grupo  }}, {{  variable  }}) |>
    summarise(
      # n = n(),
      tot = survey_total(vartype = c("cv")),
      prop = survey_prop(vartype = NULL)
    )
}
```

Nivel educativo

```{r}
validar_precision(jovenes, educacion)
```

Doctorado tiene un nivel de precisión moderada: 21.6%

Campo de formación

```{r}
validar_precision(jovenes, campo_amplio)
```

No especificado tiene un nivel de precisión moderada: 23.7%

Region

```{r}
validar_precision(jovenes, regiones)
```

```{r}
validar_precision(jovenes, ent)
```

Sector

```{r}
validar_precision(jovenes, sector_eco)
```

Tamaño

```{r}
validar_precision(jovenes, tamanio)
```

Nivel ingreso

```{r}
validar_precision(jovenes, ingreso_nivel)
validar_precision(jovenes_reg, ingreso_nivel)
```

División

```{r}
validar_precision(jovenes, division)
```

Educación requerida

```{r}
validar_precision(jovenes, edu_req_aprox)
```

Incidencia

```{r}
validar_precision(jovenes, edu_mismatch_obj)
```

Género

```{r}
validar_precision(jovenes, mujer)
```

```{r}
validar_precision_sub(jovenes, mujer, over_obj)
```

```{r}
validar_precision_sub(jovenes, educacion, over_obj) |> 
  filter(over_obj == 1)
```

```{r}
jovenes |> 
  group_by(educacion, mujer, over_obj) |> 
  summarise(
    tot = survey_total(vartype = "cv"),
    prop = survey_prop(vartype = NULL)
  ) |> 
  filter(over_obj == 1)
```


Carreras

```{r}
validar_precision_sub(jovenes, campo_amplio, over_obj) |> 
  filter(over_obj == 1)
```

```{r}
validar_precision_sub(jovenes, campo_espec, over_obj) |> 
  filter(over_obj == 1) |> 
  arrange(desc(prop))
```

Regiones

```{r}
validar_precision_sub(jovenes, regiones, over_obj) |> 
  filter(over_obj == 1)
```

```{r}
validar_precision_sub(jovenes, ent, over_obj) |> 
  filter(over_obj == 1) |> 
  arrange(desc(prop))
```

Ingreso mensual

```{r}
jovenes |> 
  group_by(edu_mismatch_obj) |> 
  summarise(
    n = n(),
    promedio = survey_mean(ingreso_mensual, vartype = "cv", na.rm = TRUE)
  )
```

