---
date: today
format: html
---

```{r}
#| label: setup

library(tidyverse)
```


---

## URL de la ENOE

En este documento se intentará descargar los microdatos de la ENOE desde su liga URL. Para lo cual, utilizaremos las funciones vistas en "Aprende escribiendo/Sin título 8: CÓDIGO PARA UTILIZAR URL PARA MICRODATOS DE INEGI"

Primero: `base::tempfile` utiliza una cadena de caracteres como nombre de un archivo temporal; digamos que devuelve el nombre de un archivo cualquiera.

`base::tempdir`: crea un directorio temporal, creo que en blanco devuelve la ubicación del directorio temporal de la sesión actual con la cual estamos trabajando. Persiste a pesar de cerrar y volver a abrir el archivo Quarto.

```{r}
base::tempdir()
```

`utils::download.file(url, destfile)`: función que permite descargar archivos de internet, donde 

* `url` indica la liga donde se descargará el archivo y 
* `destfile` la carpeta destino donde se guardara el archivo descargado

`utils::unzip`: descomprimir archivos zip donde

* `zipfile`: ruta del archivo zip
* `files`: nombre del archivo zip a extraer/descomprimir
* `exdir`: ubicación de directorio donde está contenido el archivo zip
* `overwrite = TRUE`: sobreescribe

`base::file.path`: construye la ruta de un archivo 

`base::unlink`: elimina el directorio o archivo especificado

Por tanto,

```
#Descarga de archivos
url<-"https://www.inegi.org.mx/contenidos/programas/enigh/nc/2018/microdatos/enigh2018_ns_viviendas_csv.zip"

##Creación de directorio temporal
td<- tempdir()

# Descarga del archivo temporal
tf = tempfile(tmpdir=td, fileext=".zip")
download.file(url, tf)

# unzip
unzip(tf, files="viviendas.csv", exdir=td, 
      overwrite=TRUE)
      
fpath=file.path(td,"viviendas.csv")

unlink(td)
```

1. El URL es un vector de cadenas
2. Crea directorio temporal
3. Crea el nombre del archivo en formato zip
4. Descarga dicho archivo
5. Descomprime/extrae el archivo
6. Inserta dicho archivo en un directorio temporal
7. Elimina directorio temporal


Por su parte, (Martínez Sánchez, 2017) utliza el siguiente código

```
temporal <- tempfile()
download.file("http://www.beta.inegi.org.mx/contenidos/proyectos/enchogares/regulares/enoe/microdatos/enoe_15ymas/2016/2016trim1_dbf.zip",temporal)
files = unzip(temporal, list=TRUE)$Name
unzip(temporal, files=files[grepl("dbf",files)])
SDEMT116 <- data.frame(read.dbf("sdemt116.dbf"))
```

Fuente: <https://rpubs.com/jcms2665/MAHSDU> 

A primera vista me gusta más el segundo. Se observa que

* `download.file` si requiere especificar el directorio destino donde se guardará el archivo
* `unzip(directorio, list = TRUE)`: solamente enlista los archivos pero no extrae ninguno
* `grepl` busca las cadenas especificadas 

Ahora, vamos a preguntarle a la IA:

Sugiere el paquete `importinegi` <https://cran.r-project.org/web/packages/importinegi/index.html> 

Además del código de Pacheco, el primero que aparece en el documento

Vamos a realizar los dos

### Código 1

```{r}
# liga 
url <- "https://www.inegi.org.mx/contenidos/programas/enoe/15ymas/microdatos/enoe_2026_trim1_csv.zip"

# se crea directorio temporal
directorio <- tempdir()

# se crea archivo temporal
archivo <- tempfile(tmpdir = directorio, fileext = ".zip")

# se descarga carpeta
download.file(url, archivo)

# se descomprime
unzip(archivo, files = "ENOE_SDEMT126.csv", exdir = directorio, overwrite = TRUE)

# almacena en un directorio temporal
destino <- file.path(directorio, "ENOE_SDEMT126.csv")

# elimina directorio temporal
unlink(directorio)

# se carga el archivo
sdem <- read_csv(destino)
```

Se valida

```{r}
# glimpse(sdem)
```

Sí se pudo!!!

Aún el código no me queda del todo claro

Hagámoslo paso a paso, pero ahora descarguemos todos

```{r}
url2 <- "https://www.inegi.org.mx/contenidos/programas/enoe/15ymas/microdatos/enoe_2026_trim1_csv.zip"

dir <- tempdir()

arc2 <- tempfile(tmpdir = dir, fileext = ".zip")
```

```{r}
download.file(url = url2, destfile = arc2)
```

Descarga el archivo contenido en `url` y una vez que lo descarga lo manda al archivo especificado en `destfile`

```{r}
unzip(
  # ubicación del archivo comprimido
  zipfile = arc2,
  # extrae todos los archivos
  files = NULL,
  # sobreescribe
  overwrite = TRUE,
  # directorio donde se almacenarán los archivos
  exdir = dir
)

destino_tot <- unzip(
  # ubicación del archivo comprimido
  zipfile = arc2,
  # extrae todos los archivos
  files = NULL,
  # sobreescribe
  overwrite = TRUE,
  # directorio donde se almacenarán los archivos
  exdir = dir
)
```

```{r}
destino_tot
```

```{r}
unlink(dir)
destino_tot
```



```{r}
# file.path(directorio, "ENOE_SDEMT126.csv")
# file.path(directorio, "ENOE_COE1T126.csv")
# file.path(directorio, "ENOE_COE2T126.csv")
# 
# destino_sdem <- file.path(directorio, "ENOE_SDEMT126.csv")
# destino_coe1 <- file.path(directorio, "ENOE_COE1T126.csv")
# destino_coe2 <- file.path(directorio, "ENOE_COE2T126.csv")
```

```{r}
read_csv(
  destino_tot[[3]],
  col_types = cols(.default = col_character())
)
```

Se pudo!! **VALIDAR**


---

## Paquete `pacman`

Por su parte, 

`base::requiere`: adjunta paquetes 

Asimismo, el paquete `pacman`es una

"Herramienta de gestión de paquetes. Herramientas para realizar tareas relacionadas con paquetes adicionales de forma más sencilla. Pacman organiza las funciones de bibliotecas y paquetes, nombrándolas de manera intuitiva y coherente. Su objetivo es combinar la funcionalidad de funciones de bajo nivel para agilizar el flujo de trabajo."

En ese sentido, `pacman::p_load` 

"Esta función encapsula las funciones library y require. Comprueba si un paquete está instalado; de no ser así, intenta instalarlo desde CRAN o cualquier otro repositorio de la lista de repositorios de pacman." 

Además, `pacman::p_version`: valida la versión del paquete instalado

```{r}
# system.file(package = "pacman")
# install.packages("pacman", dependencies = TRUE)
library(pacman)
```

```{r}
pacman::p_version("tidyverse")
```

Así,

```
# Librerías ====
if(!require('pacman')) install.packages('pacman')
pacman::p_load(tidyverse, srvyr,
               kableExtra)
```

Instala los paquetes en caso de ser instalados

---

## Paquete `here`

```{r}
# system.file(package = "here")
# install.packages("here", dependencies = TRUE)
library(here)
```

Ahora vamos a cargar un archivo

```{r}
pib <- read_csv(here::here("datos", "pib.csv"))
```

Listo!

## Paquete `fs`

Visualización de directorio en forma de árbol: `fs::dir_tree`

```{r}
# system.file(package = "fs")
library(fs)
```

```{r}
fs::dir_tree("C:/Prog/tesis/datos")
fs::dir_tree(here::here("datos"))
```

Órales!

---

## Paquete `renv`

Permite la reproducibilidad de los proyectos generados en R dado que "congela" los paquetes utilizados para que puedan utilizarse independientemente de la versión actual de dichos paquetes.

```{r}
# system.file(package = "renv")
library(renv)
```

Empieza a utilizarse con la función `renv::init` y se guarda con `renv::snapshot`

Véase <https://rstudio.github.io/renv/articles/renv.html> para más información

---

## Exportar a un Excel

La IA sugiere exportar a Excel con `writexl::write_xlsx`

```{r}
library(writexl)
```

Donde `x` puede ser un data frame o una lista `list` donde `list(nombre_pestaña = df)`

Vamos a intentarlo

```{r}
incidencia_sub <- read_rds(here::here("datos", "incidencia_sub.rds"))

# exportar a Excel
write_xlsx(incidencia_sub, "incidencia.xlsx")
```

Hay que especifica la extensión del archivo Excel, se observa en el archivo que `NA` lo pasa como valor vacío, es decir, la celda queda vacía. Intentaremos ponerle nombre de pestaña

```{r}
# list("incidencia", "incidencia2")
write_xlsx(list("incidencia" = incidencia_sub), path = "incidencia.xlsx")
```

Sí pone ese título a la pestaña

```{r}
incidencia_sub <- incidencia_sub |> 
  mutate(
    gpo_val = as.integer(gpo_val),
    sub_val = as.integer(sub_val)
  )

write_xlsx(list("incidencia" = incidencia_sub), path = "incidencia.xlsx")
```

Aunque se pase a valor entero, la función elimina `NA` ¿cómo solucionarlo?

```{r}
incidencia_sub2 <- incidencia_sub |> 
  mutate(
    sub_val = as.character(sub_val),
    sub_val = if_else(is.na(sub_val), "NA", sub_val)
  )

write_xlsx(list("incidencia" = incidencia_sub2), path = "incidencia.xlsx")
```

Sí se corrige, pero la columna es de tipo caracter.

Por último, sobreescribe?

```{r}
write_xlsx(list("incidencia" = incidencia_sub), path = "incidencia.xlsx")
write_xlsx(list("incidencia" = incidencia_sub), path = "incidencia.xlsx")
```

Sí sobreescribe aunque esté abierto Excel

URL IA:

<https://share.google/aimode/blQzv6ihfTHnsDMlY> 

