---
date: today
format: html
---

```{r}
#| label: setup
#| warning: false
#| message: false

library(tidyverse)
library(writexl)
library(readxl)

sinco11_ciuo08 <- read_csv(
  "C:/Prog/tesis/datos/sinco11_a_ciuo08.csv",
  col_types = "c"
)

sinco19_11 <- read_csv(
  "C:/Prog/tesis/datos/sinco19_a_sinco11.csv",
  col_types = "c"
)

ciuo08 <- read_xlsx(
  "C:/Prog/tesis/datos/ISCO.xlsx",
  sheet = 2,
  col_types = "text"
)
```

Primero se crea la tabla `sinco11` con ocupaciones de `sinco19`

```{r}
glimpse(sinco19_11)
```

```{r}
sinco19_11 |> 
  select(sinco_11, sinco_19) |> 
  filter(str_length(sinco_11) == 4) |> 
  group_by(sinco_11) |> 
  mutate(id = row_number()) |> 
  ungroup() |> 
  pivot_wider(
    id_cols = sinco_11,
    names_from = id,
    names_prefix = "s19_",
    values_from = sinco_19
  )
```

Se crea tabla

```{r}
sinco11 <- sinco19_11 |> 
  select(sinco_11, sinco_19) |> 
  filter(str_length(sinco_11) == 4) |> 
  group_by(sinco_11) |> 
  mutate(
    sinco_11 = as.character(sinco_11),
    id = row_number()
  ) |> 
  ungroup() |> 
  pivot_wider(
    id_cols = sinco_11,
    names_from = id,
    names_prefix = "s19_",
    values_from = sinco_19
  )
```

Ahora se une con `sinco11_ciuo08`

```{r}
sinco11_ciuo08 |> 
  left_join(sinco11, by = c("sinco11" = "sinco_11"))
```

Se guarda

```{r}
sinco11_ciuo08_2 <- sinco11_ciuo08 |> 
  left_join(sinco11, by = c("sinco11" = "sinco_11"))
```

Ahora se crea tabla `ciuo08`

```{r}
glimpse(sinco11_ciuo08_2)
```

```{r}
sinco11_ciuo08_2 |> 
  filter(str_length(ciuo08) == 4) |> 
  select(ciuo08, sinco11, contains("s19_"))
```

Se pivotea

```{r}
sinco11_ciuo08_2 |> 
  filter(str_length(ciuo08) == 4) |> 
  select(ciuo08, sinco11, contains("s19_")) |> 
  group_by(ciuo08) |> 
  mutate(id = row_number()) |> 
  ungroup() |> 
  pivot_wider(
    id_cols = ciuo08,
    names_from = id,
    names_prefix = "s11_",
    values_from = sinco11
  )
```

Se pierden las columnas relacionadas a SINCO-19. Se guarda código anterior en la tabla `ciuo08`

```{r}
ciuo08_2 <- sinco11_ciuo08_2 |> 
  filter(str_length(ciuo08) == 4) |> 
  select(ciuo08, sinco11, contains("s19_")) |> 
  group_by(ciuo08) |> 
  mutate(id = row_number()) |> 
  ungroup() |> 
  pivot_wider(
    id_cols = ciuo08,
    names_from = id,
    names_prefix = "s11_",
    values_from = sinco11
  )
```

Se añade nivel de competencia

```{r}
ciuo08 <- ciuo08 |> 
    mutate(
      skill_level = case_when(
        # skill level 4
        sub_major == "11" | sub_major == "12" |
          sub_major == "13" | major == "2" |
          sub_major == "01" ~ "4",
        # skill level 3
        sub_major == "14" | major == "3" ~ "3",
        # skill level 2
        major == "4" | major == "5" |
          major == "6" | major == "7" |
          major == "8" | sub_major == "02" ~ "2",
        # skill level 1
        major == "9" | sub_major == "03" ~ "1",
        TRUE ~ NA,
      )
    ) |> 
    # seleccionamos unit y skill_level
    select(unit, skill_level) |> 
    # se renombran variables
    rename("c08_unit" = "unit")
```

Ahora se realiza unión

```{r}
ciuo08_2 <- ciuo08_2 |> 
  left_join(ciuo08, by = c("ciuo08" = "c08_unit"))
```

Se une con `sinco11_ciuo08`

```{r}
sinco11_ciuo08_2 <- sinco11_ciuo08_2 |> 
  left_join(ciuo08_2, by = "ciuo08")
```

Ahora se intentará pivotear a lo largo

```{r}
sinco11_ciuo08_2 |>
  pivot_longer(
    s19_1:s19_9,
    values_to = "sinco19"
  ) |> 
  select(sinco19, skill_level) |> 
  filter(!is.na(sinco19))

sinco19 <- sinco11_ciuo08_2 |>
  pivot_longer(
    s19_1:s19_9,
    values_to = "sinco19"
  ) |> 
  select(sinco19, skill_level) |> 
  filter(!is.na(sinco19))
```

Ahora necesito pivotear a lo ancho para `skill_level`

```{r}
sinco19
```

Pero antes, puedo asignar el nivel educativo del SEN

```{r}
sinco19 |> 
  mutate(
    edu_req_min = case_when(
      # licenciatura
      skill_level == "4" ~ "7",
      # técnico superior
      skill_level == "3" ~ "6",
      # secundaria
      skill_level == "2" ~ "3",
      # preescolar 
      skill_level == "1" ~ "1",
      TRUE ~ NA
    ),
    edu_req_max = case_when(
      # doctorado
      skill_level == "4" ~ "9",
      # técnico superior
      skill_level == "3" ~ "6",
      # secundaria
      skill_level == "2" ~ "4",
      # preescolar 
      skill_level == "1" ~ "2",
      TRUE ~ NA
    )
  )

sinco19 <- sinco19 |> 
  mutate(
    edu_req_min = case_when(
      # licenciatura
      skill_level == "4" ~ "7",
      # técnico superior
      skill_level == "3" ~ "6",
      # secundaria
      skill_level == "2" ~ "3",
      # preescolar 
      skill_level == "1" ~ "1",
      TRUE ~ NA
    ),
    edu_req_max = case_when(
      # doctorado
      skill_level == "4" ~ "9",
      # técnico superior
      skill_level == "3" ~ "6",
      # secundaria
      skill_level == "2" ~ "4",
      # preescolar 
      skill_level == "1" ~ "2",
      TRUE ~ NA
    )
  )
```

```{r}
sinco19_pivot <- sinco19 |> 
  group_by(sinco19) |> 
  mutate(id = row_number()) |>
  ungroup() |> 
  pivot_wider(
    id_cols = sinco19,
    names_from = id,
    values_from = edu_req_min:edu_req_max
  )
```

Vamos a intentar unir

```{r}
sinco19 |> 
  distinct(sinco19, edu_req_min, edu_req_max) |> 
  mutate(dummy = "1") |> 
  pivot_wider(
    id_cols = sinco19, 
    names_from = edu_req_min,
    names_sort = TRUE,
    values_from = edu_req_min:edu_req_max,
    values_fill = ""
  ) 
```

Mejor se concatena y después se pivotea

```{r}

sinco19 |> 
  mutate(
    edu_req = str_c(edu_req_min, "-", edu_req_max)
  ) |> 
  distinct(sinco19, edu_req) |> 
  mutate(dummy = "1") |> 
  pivot_wider(
    id_cols = sinco19,
    names_from = edu_req,
    names_sort = TRUE,
    values_from = edu_req,
    values_fill = ""
  ) |> 
  mutate(
    edu_req = str_c(`1-2`, `3-4`, `6-6`, `7-9`),
    edu_req_min = str_sub(edu_req, 1, 1),
    edu_req_max = str_sub(edu_req, str_length(edu_req))
  )
```

Listo!!!

Vamos a integrarlo en un nuevo documento

