---
date: today
format: html
---

```{r}
#| label: setup
#| warning: false
#| message: false

library(tidyverse)
library(writexl)
library(readxl)

source("scripts/0_funciones_v9.R")

sinco11_ciuo08 <- read_csv(
  "C:/Prog/tesis/datos/sinco11_a_ciuo08.csv",
  col_types = cols(.default = col_character())
)

sinco19_11 <- read_csv(
  "C:/Prog/tesis/datos/sinco19_a_sinco11.csv",
  col_types = cols(.default = col_character())
)

ciuo08 <- read_xlsx(
  "C:/Prog/tesis/datos/ISCO.xlsx",
  sheet = 2,
  col_types = "text"
)
```

## Procedimiento 1

```{r}
sinco19 <- determinar_edu_obj(ciuo08, sinco11_ciuo08, sinco19_11)
```


## Procedimiento 2

SINCO-11

```{r}
sinco11_2 <- sinco11_ciuo08 |> 
  filter(str_length(sinco11) == 4) |>
  mutate(
    c08_major = str_sub(ciuo08, 1, 1),
    c08_submajor = str_sub(ciuo08, 1, 2),
    skill_level = case_when(
        # skill level 4
        c08_submajor == "11" | c08_submajor == "12" |
          c08_submajor == "13" | c08_major == "2" |
          c08_submajor == "01" ~ "4",
        # skill level 3
        c08_submajor == "14" | c08_major == "3" ~ "3",
        # skill level 2
        c08_major == "4" | c08_major == "5" |
          c08_major == "6" | c08_major == "7" |
          c08_major == "8" | c08_submajor == "02" ~ "2",
        # skill level 1
        c08_major == "9" | c08_submajor == "03" ~ "1",
        TRUE ~ NA
      ) 
  ) |>  
  group_by(sinco11) |> 
  mutate(id = row_number()) |> 
  ungroup() |> 
  pivot_wider(
    id_cols = sinco11,
    names_from = id,
    names_prefix = "skill_",
    values_from = skill_level,
    values_fill = ""
  )
```

SINCO-19

```{r}
sinco19_2 <- sinco19_11 |> 
  left_join(sinco11_2, by = c("sinco_11" = "sinco11")) |> 
  filter(str_length(sinco_19) == 4) |> 
  group_by(sinco_19) |> 
  mutate(id = row_number()) |> 
  ungroup() |> 
  pivot_wider(
    id_cols = sinco_19,
    names_from = id,
    values_from = skill_1:skill_7,
    values_fill = ""
  ) |> 
  # concatena distintas columnas
  unite("skill_level", skill_1_1:skill_7_2, sep = "") |> 
  mutate(
    # extrae el primer caracter
    skill_min = str_sub(skill_level, 1, 1),
    # extrae el último caracter
    skill_max = str_sub(skill_level, str_length(skill_level)), 
    edu_req_min = case_when(
      # licenciatura
      skill_min == "4" ~ "7",
      # técnico superior
      skill_min == "3" ~ "6",
      # secundaria
      skill_min == "2" ~ "3",
      # preescolar 
      skill_min == "1" ~ "1",
      TRUE ~ NA
    ),
    edu_req_max = case_when(
      # doctorado
      skill_max == "4" ~ "9",
      # técnico superior
      skill_max == "3" ~ "6",
      # secundaria
      skill_max == "2" ~ "4",
      # preescolar 
      skill_max == "1" ~ "2",
      TRUE ~ NA
    )
  ) |> 
  # añadir descripción
  left_join(sinco19_11, by = "sinco_19", multiple = "any") |>
  mutate(
    descripcion_sinco19 = str_remove(descripcion_sinco19, "- ")
  ) |>
  select(contains("19"), contains("edu"))
```

## Análisis comparativo

Vamos a unirla para validar en qué se diferencian

```{r}
df <- sinco19 |> 
  full_join(sinco19_2, by = c("s19_unit" = "sinco_19"))

glimpse(df)
```

```{r}
dif_sinco <- df |> 
  mutate(
    edu_req_min = as.double(edu_req_min),
    edu_req_max = as.double(edu_req_max),
    dif_min = objetivo_min - edu_req_min,
    dif_max = objetivo_max - edu_req_max
  ) |> 
  select(-(edu_requerida:descripcion_sinco19)) |> 
  filter(dif_min != 0)

dif_sinco
```

Ya encontré el error ¿por qué está? Validemos el código

```{r}
sinco19_11 |> 
  left_join(sinco11_2, by = c("sinco_11" = "sinco11")) |> 
  filter(str_length(sinco_19) == 4) |> 
  group_by(sinco_19) |>
  mutate(id = row_number()) |>
  ungroup() |>
  pivot_wider(
    id_cols = sinco_19,
    names_from = id,
    values_from = skill_1:skill_7,
    values_fill = ""
  )
  # # concatena distintas columnas
  # unite("skill_level", skill_1_1:skill_7_2, sep = "") |> 
  # mutate(
  #   # extrae el primer caracter
  #   skill_min = str_sub(skill_level, 1, 1),
  #   # extrae el último caracter
  #   skill_max = str_sub(skill_level, str_length(skill_level)), 
  #   edu_req_min = case_when(
  #     # licenciatura
  #     skill_min == "4" ~ "7",
  #     # técnico superior
  #     skill_min == "3" ~ "6",
  #     # secundaria
  #     skill_min == "2" ~ "3",
  #     # preescolar 
  #     skill_min == "1" ~ "1",
  #     TRUE ~ NA
  #   ),
  #   edu_req_max = case_when(
  #     # doctorado
  #     skill_max == "4" ~ "9",
  #     # técnico superior
  #     skill_max == "3" ~ "6",
  #     # secundaria
  #     skill_max == "2" ~ "4",
  #     # preescolar 
  #     skill_max == "1" ~ "2",
  #     TRUE ~ NA
  #   )
  # ) |> 
  # # añadir descripción
  # left_join(sinco19_11, by = "sinco_19", multiple = "any") |>
  # mutate(
  #   descripcion_sinco19 = str_remove(descripcion_sinco19, "- ")
  # ) |>
  # select(contains("19"), contains("edu"))
```

El problema está cuando concatena distintas columnas, se une de forma no ordenada. Intentemos pivotar a lo largo

```{r}
sinco19_11 |> 
  left_join(sinco11_2, by = c("sinco_11" = "sinco11")) |> 
  filter(str_length(sinco_19) == 4) |> 
  pivot_longer(
    skill_1:skill_7,
    values_to = "skill_level"
  )
```

Podría utilizar `distinct`

```{r}
sinco19_11 |> 
  left_join(sinco11_2, by = c("sinco_11" = "sinco11")) |> 
  filter(str_length(sinco_19) == 4) |> 
  pivot_longer(
    skill_1:skill_7,
    values_to = "skill_level"
  ) |> 
  distinct(sinco_19, skill_level)
```

Puedo reordenar 

```{r}
sinco19_11 |> 
  left_join(sinco11_2, by = c("sinco_11" = "sinco11")) |> 
  filter(str_length(sinco_19) == 4) |> 
  pivot_longer(
    skill_1:skill_7,
    values_to = "skill_level"
  ) |> 
  distinct(sinco_19, skill_level) |> 
  group_by(sinco_19, skill_level) |> 
  arrange(skill_level, .by_group = TRUE)
```

Y ahí ya podría pivotar

```{r}
sinco19_11 |> 
  left_join(sinco11_2, by = c("sinco_11" = "sinco11")) |> 
  filter(str_length(sinco_19) == 4) |> 
  pivot_longer(
    skill_1:skill_7,
    values_to = "skill_level"
  ) |> 
  distinct(sinco_19, skill_level) |> 
  group_by(sinco_19, skill_level) |> 
  arrange(skill_level, .by_group = TRUE) |> 
  ungroup() |> 
  group_by(sinco_19) |> 
  mutate(id = row_number()) |> 
  ungroup() |> 
  pivot_wider(
    id_cols = sinco_19,
    names_from = id,
    names_prefix = "skill_",
    values_from = skill_level,
    values_fill = ""
  )
```

Y podría concatenar

```{r}
sinco19_11 |> 
  left_join(sinco11_2, by = c("sinco_11" = "sinco11")) |> 
  filter(str_length(sinco_19) == 4) |> 
  pivot_longer(
    skill_1:skill_7,
    values_to = "skill_level"
  ) |> 
  distinct(sinco_19, skill_level) |> 
  group_by(sinco_19, skill_level) |> 
  arrange(skill_level, .by_group = TRUE) |> 
  ungroup() |> 
  group_by(sinco_19) |> 
  mutate(id = row_number()) |> 
  ungroup() |> 
  pivot_wider(
    id_cols = sinco_19,
    names_from = id,
    names_prefix = "skill_",
    values_from = skill_level,
    values_fill = ""
  ) |> 
  unite("skill_level", skill_1:skill_3, sep = "")
```

Y ahora podría obtener educación mínima y máxima correctamente

```{r}
sinco19_11 |> 
  left_join(sinco11_2, by = c("sinco_11" = "sinco11")) |> 
  filter(str_length(sinco_19) == 4) |> 
  pivot_longer(
    skill_1:skill_7,
    values_to = "skill_level"
  ) |> 
  distinct(sinco_19, skill_level) |> 
  group_by(sinco_19, skill_level) |> 
  arrange(skill_level, .by_group = TRUE) |> 
  ungroup() |> 
  group_by(sinco_19) |> 
  mutate(id = row_number()) |> 
  ungroup() |> 
  pivot_wider(
    id_cols = sinco_19,
    names_from = id,
    names_prefix = "skill_",
    values_from = skill_level,
    values_fill = ""
  ) |> 
  unite("skill_level", skill_1:skill_3, sep = "") |> 
  mutate(
    # extrae el primer caracter
    skill_min = str_sub(skill_level, 1, 1),
    # extrae el último caracter
    skill_max = str_sub(skill_level, str_length(skill_level)), 
    edu_req_min = case_when(
      # licenciatura
      skill_min == "4" ~ "7",
      # técnico superior
      skill_min == "3" ~ "6",
      # secundaria
      skill_min == "2" ~ "3",
      # preescolar 
      skill_min == "1" ~ "1",
      TRUE ~ NA
    ),
    edu_req_max = case_when(
      # doctorado
      skill_max == "4" ~ "9",
      # técnico superior
      skill_max == "3" ~ "6",
      # secundaria
      skill_max == "2" ~ "4",
      # preescolar 
      skill_max == "1" ~ "2",
      TRUE ~ NA
    )
  ) |> 
  # añadir descripción
  left_join(sinco19_11, by = "sinco_19", multiple = "any") |>
  mutate(
    descripcion_sinco19 = str_remove(descripcion_sinco19, "- ")
  ) |>
  select(contains("19"), contains("edu"))
```

Se valida con el procedimiento 1

```{r}
sinco19_3 <- sinco19_11 |> 
  left_join(sinco11_2, by = c("sinco_11" = "sinco11")) |> 
  filter(str_length(sinco_19) == 4) |> 
  pivot_longer(
    skill_1:skill_7,
    values_to = "skill_level"
  ) |> 
  distinct(sinco_19, skill_level) |> 
  group_by(sinco_19, skill_level) |> 
  arrange(skill_level, .by_group = TRUE) |> 
  ungroup() |> 
  group_by(sinco_19) |> 
  mutate(id = row_number()) |> 
  ungroup() |> 
  pivot_wider(
    id_cols = sinco_19,
    names_from = id,
    names_prefix = "skill_",
    values_from = skill_level,
    values_fill = ""
  ) |> 
  unite("skill_level", skill_1:skill_3, sep = "") |> 
  mutate(
    # extrae el primer caracter
    skill_min = str_sub(skill_level, 1, 1),
    # extrae el último caracter
    skill_max = str_sub(skill_level, str_length(skill_level)), 
    edu_req_min = case_when(
      # licenciatura
      skill_min == "4" ~ "7",
      # técnico superior
      skill_min == "3" ~ "6",
      # secundaria
      skill_min == "2" ~ "3",
      # preescolar 
      skill_min == "1" ~ "1",
      TRUE ~ NA
    ),
    edu_req_max = case_when(
      # doctorado
      skill_max == "4" ~ "9",
      # técnico superior
      skill_max == "3" ~ "6",
      # secundaria
      skill_max == "2" ~ "4",
      # preescolar 
      skill_max == "1" ~ "2",
      TRUE ~ NA
    )
  ) |> 
  # añadir descripción
  left_join(sinco19_11, by = "sinco_19", multiple = "any") |>
  mutate(
    descripcion_sinco19 = str_remove(descripcion_sinco19, "- ")
  ) |>
  select(contains("19"), contains("edu"))
```

```{r}
df_2 <- sinco19 |> 
  full_join(sinco19_3, by = c("s19_unit" = "sinco_19"))

df_2 |> 
  mutate(
    edu_req_min = as.double(edu_req_min),
    edu_req_max = as.double(edu_req_max),
    dif_min = objetivo_min - edu_req_min,
    dif_max = objetivo_max - edu_req_max
  ) |> 
  select(-(edu_requerida:descripcion_sinco19)) |> 
  filter(dif_min != 0)
```

Sí está correcto!

Vamos a validarlo de forma manual. Por ejemplo la ocupación `1423`

```{r}
sinco19_2 |> 
  select(-descripcion_sinco19) |> 
  filter(sinco_19 == "1423")

sinco19_3 |> 
  select(-descripcion_sinco19) |> 
  filter(sinco_19 == "1423")
```

En efecto! Al momento de pivotar no ordena los valores de menor a mayor

Vamos a validar si podemos reducir las líneas de código

```{r}
sinco19_11 |> 
  left_join(sinco11_2, by = c("sinco_11" = "sinco11")) |> 
  filter(str_length(sinco_19) == 4) |> 
  pivot_longer(
    skill_1:skill_7,
    values_to = "skill_level"
  ) |>
  distinct(sinco_19, skill_level, .keep_all = FALSE) |> 
  group_by(sinco_19, skill_level) |>
  arrange(skill_level, .by_group = TRUE) |>
  ungroup() |>
  group_by(sinco_19) |>
  mutate(id = row_number()) |>
  ungroup() |>
  pivot_wider(
    id_cols = sinco_19,
    names_from = id,
    names_prefix = "skill_",
    values_from = skill_level,
    values_fill = ""
  ) |>
  unite("skill_level", skill_1:skill_3, sep = "") |>
  mutate(
    # extrae el primer caracter
    skill_min = str_sub(skill_level, 1, 1),
    # extrae el último caracter
    skill_max = str_sub(skill_level, str_length(skill_level)),
    edu_req_min = case_when(
      # licenciatura
      skill_min == "4" ~ "7",
      # técnico superior
      skill_min == "3" ~ "6",
      # secundaria
      skill_min == "2" ~ "3",
      # preescolar
      skill_min == "1" ~ "1",
      TRUE ~ NA
    ),
    edu_req_max = case_when(
      # doctorado
      skill_max == "4" ~ "9",
      # técnico superior
      skill_max == "3" ~ "6",
      # secundaria
      skill_max == "2" ~ "4",
      # preescolar
      skill_max == "1" ~ "2",
      TRUE ~ NA
    )
    # descripcion_sinco19 = str_remove(descripcion_sinco19, "- ")
  ) |>
  # añadir descripción
  left_join(sinco19_11, by = "sinco_19", multiple = "any") |>
  mutate(
    descripcion_sinco19 = str_remove(descripcion_sinco19, "- ")
  ) |>
  select(contains("19"), contains("edu"))
```

Considero que el tema de ordenar se tiene que hacer para la tabla `sinco11`

```{r}
sinco11_ciuo08 |> 
  filter(str_length(sinco11) == 4) |>
  mutate(
    c08_major = str_sub(ciuo08, 1, 1),
    c08_submajor = str_sub(ciuo08, 1, 2),
    skill_level = case_when(
        # skill level 4
        c08_submajor == "11" | c08_submajor == "12" |
          c08_submajor == "13" | c08_major == "2" |
          c08_submajor == "01" ~ "4",
        # skill level 3
        c08_submajor == "14" | c08_major == "3" ~ "3",
        # skill level 2
        c08_major == "4" | c08_major == "5" |
          c08_major == "6" | c08_major == "7" |
          c08_major == "8" | c08_submajor == "02" ~ "2",
        # skill level 1
        c08_major == "9" | c08_submajor == "03" ~ "1",
        TRUE ~ NA
      ) 
  ) |> 
  group_by(sinco11, skill_level) |> 
  arrange(skill_level, .by_group = TRUE) |> 
  ungroup() |> 
  group_by(sinco11) |>
  mutate(id = row_number()) |>
  ungroup() |>
  pivot_wider(
    id_cols = sinco11,
    names_from = id,
    names_prefix = "skill_",
    values_from = skill_level,
    values_fill = ""
  )
```

Así se reduciría el código para la tabla del sinco-19

```{r}
sinco11_4 <- sinco11_ciuo08 |> 
  filter(str_length(sinco11) == 4) |>
  mutate(
    c08_major = str_sub(ciuo08, 1, 1),
    c08_submajor = str_sub(ciuo08, 1, 2),
    skill_level = case_when(
        # skill level 4
        c08_submajor == "11" | c08_submajor == "12" |
          c08_submajor == "13" | c08_major == "2" |
          c08_submajor == "01" ~ "4",
        # skill level 3
        c08_submajor == "14" | c08_major == "3" ~ "3",
        # skill level 2
        c08_major == "4" | c08_major == "5" |
          c08_major == "6" | c08_major == "7" |
          c08_major == "8" | c08_submajor == "02" ~ "2",
        # skill level 1
        c08_major == "9" | c08_submajor == "03" ~ "1",
        TRUE ~ NA
      ) 
  ) |> 
  group_by(sinco11, skill_level) |> 
  arrange(skill_level, .by_group = TRUE) |> 
  ungroup() |> 
  group_by(sinco11) |>
  mutate(id = row_number()) |>
  ungroup() |>
  pivot_wider(
    id_cols = sinco11,
    names_from = id,
    names_prefix = "skill_",
    values_from = skill_level,
    values_fill = ""
  )

sinco19_11 |> 
  left_join(sinco11_4, by = c("sinco_11" = "sinco11")) |> 
  filter(str_length(sinco_19) == 4) |> 
  group_by(sinco_19) |> 
  mutate(id = row_number()) |> 
  ungroup() |> 
  pivot_wider(
    id_cols = sinco_19,
    names_from = id,
    values_from = skill_1:skill_7,
    values_fill = ""
  ) |> 
  # concatena distintas columnas
  unite("skill_level", skill_1_1:skill_7_2, sep = "") |> 
  mutate(
    # extrae el primer caracter
    skill_min = str_sub(skill_level, 1, 1),
    # extrae el último caracter
    skill_max = str_sub(skill_level, str_length(skill_level)), 
    edu_req_min = case_when(
      # licenciatura
      skill_min == "4" ~ "7",
      # técnico superior
      skill_min == "3" ~ "6",
      # secundaria
      skill_min == "2" ~ "3",
      # preescolar 
      skill_min == "1" ~ "1",
      TRUE ~ NA
    ),
    edu_req_max = case_when(
      # doctorado
      skill_max == "4" ~ "9",
      # técnico superior
      skill_max == "3" ~ "6",
      # secundaria
      skill_max == "2" ~ "4",
      # preescolar 
      skill_max == "1" ~ "2",
      TRUE ~ NA
    )
  ) |> 
  # añadir descripción
  left_join(sinco19_11, by = "sinco_19", multiple = "any") |>
  mutate(
    descripcion_sinco19 = str_remove(descripcion_sinco19, "- ")
  ) |>
  select(contains("19"), contains("edu"))
```

Se compara con el procedimiento 1

```{r}
sinco19_4 <- sinco19_11 |> 
  left_join(sinco11_4, by = c("sinco_11" = "sinco11")) |> 
  filter(str_length(sinco_19) == 4) |> 
  group_by(sinco_19) |> 
  mutate(id = row_number()) |> 
  ungroup() |> 
  pivot_wider(
    id_cols = sinco_19,
    names_from = id,
    values_from = skill_1:skill_7,
    values_fill = ""
  ) |> 
  # concatena distintas columnas
  unite("skill_level", skill_1_1:skill_7_2, sep = "") |> 
  mutate(
    # extrae el primer caracter
    skill_min = str_sub(skill_level, 1, 1),
    # extrae el último caracter
    skill_max = str_sub(skill_level, str_length(skill_level)), 
    edu_req_min = case_when(
      # licenciatura
      skill_min == "4" ~ "7",
      # técnico superior
      skill_min == "3" ~ "6",
      # secundaria
      skill_min == "2" ~ "3",
      # preescolar 
      skill_min == "1" ~ "1",
      TRUE ~ NA
    ),
    edu_req_max = case_when(
      # doctorado
      skill_max == "4" ~ "9",
      # técnico superior
      skill_max == "3" ~ "6",
      # secundaria
      skill_max == "2" ~ "4",
      # preescolar 
      skill_max == "1" ~ "2",
      TRUE ~ NA
    )
  ) |> 
  # añadir descripción
  left_join(sinco19_11, by = "sinco_19", multiple = "any") |>
  mutate(
    descripcion_sinco19 = str_remove(descripcion_sinco19, "- ")
  ) |>
  select(contains("19"), contains("edu"))

sinco19 |> 
  left_join(sinco19_4, by = c("s19_unit" = "sinco_19")) |> 
  mutate(
    edu_req_min = as.double(edu_req_min),
    edu_req_max = as.double(edu_req_max),
    dif_min = objetivo_min - edu_req_min,
    dif_max = objetivo_max - edu_req_max
  ) |> 
  select(-(edu_requerida:descripcion_sinco19)) |> 
  filter(dif_min != 0)
```

Listo! Se corrigió el problema

Entonces, el código final es el siguiente

```{r}
sinco11_4 <- sinco11_ciuo08 |> 
  filter(str_length(sinco11) == 4) |>
  mutate(
    # crear grupo principal 
    c08_major = str_sub(ciuo08, 1, 1),
    # crear grupo subprincipal
    c08_submajor = str_sub(ciuo08, 1, 2),
    # asignar nivel de competencia
    skill_level = case_when(
        # skill level 4
        c08_submajor == "11" | c08_submajor == "12" |
          c08_submajor == "13" | c08_major == "2" |
          c08_submajor == "01" ~ "4",
        # skill level 3
        c08_submajor == "14" | c08_major == "3" ~ "3",
        # skill level 2
        c08_major == "4" | c08_major == "5" |
          c08_major == "6" | c08_major == "7" |
          c08_major == "8" | c08_submajor == "02" ~ "2",
        # skill level 1
        c08_major == "9" | c08_submajor == "03" ~ "1",
        TRUE ~ NA
      ) 
  ) |> 
  # reordenar de menor a mayor para obtener mínimo y máximo
  group_by(sinco11, skill_level) |> 
  arrange(skill_level, .by_group = TRUE) |> 
  ungroup() |> 
  # crear valores únicos para pivotar
  group_by(sinco11) |>
  mutate(id = row_number()) |>
  ungroup() |>
  # pivotar para tener valores únicos de SINCO-11
  pivot_wider(
    id_cols = sinco11,
    names_from = id,
    names_prefix = "skill_",
    values_from = skill_level,
    values_fill = ""
  )

sinco19_4 <- sinco19_11 |> 
  left_join(sinco11_4, by = c("sinco_11" = "sinco11")) |> 
  filter(str_length(sinco_19) == 4) |> 
  # crear valores únicos para pivotar
  group_by(sinco_19) |> 
  mutate(id = row_number()) |> 
  ungroup() |> 
  # para tener valores únicos del SINCO-19
  pivot_wider(
    id_cols = sinco_19,
    names_from = id,
    values_from = skill_1:skill_7,
    values_fill = ""
  ) |> 
  # concatena distintas columnas 
  # para tener educación mínima y máxima
  unite("skill_level", skill_1_1:skill_7_2, sep = "") |> 
  mutate(
    # extrae el primer caracter para obtener mínimo
    skill_min = str_sub(skill_level, 1, 1),
    # extrae el último caracter para obtener máximo
    skill_max = str_sub(skill_level, str_length(skill_level)), 
    edu_req_min = case_when(
      # licenciatura
      skill_min == "4" ~ "7",
      # técnico superior
      skill_min == "3" ~ "6",
      # secundaria
      skill_min == "2" ~ "3",
      # preescolar 
      skill_min == "1" ~ "1",
      TRUE ~ NA
    ),
    edu_req_max = case_when(
      # doctorado
      skill_max == "4" ~ "9",
      # técnico superior
      skill_max == "3" ~ "6",
      # secundaria
      skill_max == "2" ~ "4",
      # preescolar 
      skill_max == "1" ~ "2",
      TRUE ~ NA
    )
  ) |> 
  # añadir descripción
  left_join(sinco19_11, by = "sinco_19", multiple = "any") |>
  mutate(
    descripcion_sinco19 = str_remove(descripcion_sinco19, "- ")
  ) |>
  select(contains("19"), contains("edu"))
```

Se añade a un nuevo documento y se valida incidencia

Incluso se podría hacer en una sola tabla, validemos

```{r}
# asignar nivel de competencia a ocupaciones del SINCO-11 ---
sinco11_ciuo08 |> 
  filter(str_length(sinco11) == 4) |>
  mutate(
    # crear grupo principal 
    c08_major = str_sub(ciuo08, 1, 1),
    # crear grupo subprincipal
    c08_submajor = str_sub(ciuo08, 1, 2),
    # asignar nivel de competencia
    skill_level = case_when(
        # skill level 4
        c08_submajor == "11" | c08_submajor == "12" |
          c08_submajor == "13" | c08_major == "2" |
          c08_submajor == "01" ~ "4",
        # skill level 3
        c08_submajor == "14" | c08_major == "3" ~ "3",
        # skill level 2
        c08_major == "4" | c08_major == "5" |
          c08_major == "6" | c08_major == "7" |
          c08_major == "8" | c08_submajor == "02" ~ "2",
        # skill level 1
        c08_major == "9" | c08_submajor == "03" ~ "1",
        TRUE ~ NA
      ) 
  ) |> 
  # reordenar de menor a mayor para obtener mínimo y máximo
  group_by(sinco11, skill_level) |> 
  arrange(skill_level, .by_group = TRUE) |> 
  ungroup() |> 
  # crear valores únicos para pivotar
  group_by(sinco11) |>
  mutate(id = row_number()) |>
  ungroup() |>
  # pivotar para tener valores únicos de SINCO-11
  pivot_wider(
    id_cols = sinco11,
    names_from = id,
    names_prefix = "skill_",
    values_from = skill_level,
    values_fill = ""
  ) |> 
  # asignar nivel educativo a ocupaciones del SINCO-19 ---
  right_join(sinco19_11, by = c("sinco11" = "sinco_11")) |> 
  filter(str_length(sinco_19) == 4) |> 
  # crear valores únicos para pivotar
  group_by(sinco_19) |> 
  mutate(id = row_number()) |> 
  ungroup() |> 
  # para tener valores únicos del SINCO-19
  pivot_wider(
    id_cols = sinco_19,
    names_from = id,
    values_from = skill_1:skill_7,
    values_fill = ""
  ) |> 
  # concatena distintas columnas 
  # para tener educación mínima y máxima
  unite("skill_level", skill_1_1:skill_7_2, sep = "") |> 
  mutate(
    # extrae el primer caracter para obtener mínimo
    skill_min = str_sub(skill_level, 1, 1),
    # extrae el último caracter para obtener máximo
    skill_max = str_sub(skill_level, str_length(skill_level)), 
    edu_req_min = case_when(
      # licenciatura
      skill_min == "4" ~ "7",
      # técnico superior
      skill_min == "3" ~ "6",
      # secundaria
      skill_min == "2" ~ "3",
      # preescolar 
      skill_min == "1" ~ "1",
      TRUE ~ NA
    ),
    edu_req_max = case_when(
      # doctorado
      skill_max == "4" ~ "9",
      # técnico superior
      skill_max == "3" ~ "6",
      # secundaria
      skill_max == "2" ~ "4",
      # preescolar 
      skill_max == "1" ~ "2",
      TRUE ~ NA
    )
  ) |> 
  # añadir descripción
  left_join(sinco19_11, by = "sinco_19", multiple = "any") |>
  mutate(
    descripcion_sinco19 = str_remove(descripcion_sinco19, "- ")
  ) |>
  select(contains("19"), contains("edu"))
```

