---
date: today
format: html
---

```{r}
#| label: setup
#| warning: false
#| message: false

library(tidyverse)
library(writexl)
library(readxl)

sinco11_ciuo08 <- read_csv(
  "C:/Prog/tesis/datos/sinco11_a_ciuo08.csv",
  col_types = "c"
)

sinco19_11 <- read_csv(
  "C:/Prog/tesis/datos/sinco19_a_sinco11.csv",
  col_types = "c"
)

ciuo08 <- read_xlsx(
  "C:/Prog/tesis/datos/ISCO.xlsx",
  sheet = 2
  # col_types = c("numeric", "text", "numeric", "text", "numeric", "text", "numeric", "text")
)
```

```{r}
glimpse(ciuo08)
glimpse(sinco19_11)
glimpse(sinco11_ciuo08)
```

Primero se crea la tabla con valores únicos del SINCO-19

```{r}
sinco19_11 |> 
  filter(str_length(sinco_19) == 4) |> 
  distinct(sinco_19, sinco_11)
```

Se añade valor para poder pivotar

```{r}
sinco19_11 |> 
  filter(str_length(sinco_19) == 4) |> 
  select(sinco_11, sinco_19) |> 
  group_by(sinco_11, sinco_19) |> 
  mutate(id = row_number())

df <- sinco19_11 |> 
  filter(str_length(sinco_19) == 4) |> 
  select(sinco_11, sinco_19) |> 
  group_by(sinco_11, sinco_19) |> 
  mutate(id = row_number())
```

Se pivotea

```{r}
df |> 
  pivot_wider(
    id_cols = sinco_11,
    id_expand = TRUE,
    names_from = id,
    values_from = sinco_19,
    values_fn = list
  )
```

No arroja el resultado esperado

```{r}
sinco19_11 |> 
  filter(str_length(sinco_19) == 4) |>
  distinct(sinco_11, sinco_19) |> 
  mutate(id = row_number())

df <- sinco19_11 |> 
  filter(str_length(sinco_19) == 4) |>
  distinct(sinco_11, sinco_19) |> 
  mutate(id = row_number())
```

Se intenta pivotear

```{r}
df |> 
  pivot_wider(
    id_cols = sinco_11,
    id_expand = TRUE,
    names_from = sinco_19,
    values_from = sinco_19
  )
```

Sigue con error ¿por qué? ¿qué no estoy entendiendo de `pivot_wider`?

```{r}
sinco19_11 |> 
  filter(str_length(sinco_19) == 4) |> 
  select(sinco_19, sinco_11)

df <- sinco19_11 |> 
  filter(str_length(sinco_19) == 4) |> 
  select(sinco_19, sinco_11)
```

```{r}
df |> 
  distinct(sinco_11, sinco_19) |> 
  mutate(id = "1") |> 
  pivot_wider(
    id_cols = sinco_11,
    id_expand = TRUE,
    names_from = sinco_19,
    values_from = id
  )
```

Vamos con un ejemplo sencillo

```{r}
df <- tribble(
  ~s19, ~s11,
  # ---
  11, 11,
  12, 12,
  13, 13
)
```

```{r}
df |> 
  pivot_wider(
    id_cols = s19,
    names_from = s11,
    values_from = s11
  )
```

Si añado conteo

```{r}
df |> 
  mutate(id = "1") |> 
  pivot_wider(
    id_cols = s19,
    names_from = id,
    values_from = s11
  )
```

Pero si agrego una relación de uno a muchos:

```{r}
df <- tribble(
  ~s19, ~s11,
  # ---
  11, 11,
  12, 12,
  13, 13,
  13, 14
)
```

```{r}
df |> 
  mutate(id = "1") |> 
  pivot_wider(
    id_cols = s19,
    names_from = id,
    values_from = s11
  )
```

Arroja error, incluso al revés

```{r}
df |> 
  mutate(id = "1") |> 
  pivot_wider(
    id_cols = s11,
    names_from = id,
    values_from = s19
  )
```

Para que se pueda aplicar el pivoteo, la columna especificada en `id_cols` debe tener valores únicos, y puede realizarse a pesar de existir valores duplicados en `values_from`

La pregunta es ¿cómo crear valores únicos de `s19`? Opciones

* `distinct`
* `count`

Validemos

```{r}
sinco19_11 |> 
  filter(str_length(sinco_11) == 4)
```

```{r}
sinco19_11 |> 
  filter(str_length(sinco_11) == 4) |> 
  distinct(sinco_11)
```

```{r}
sinco19_11 |> 
  filter(str_length(sinco_11) == 4) |> 
  count(sinco_11)
```

```{r}
sinco19_11 |> 
  filter(str_length(sinco_19) == 4)
```

```{r}
sinco19_11 |> 
  filter(str_length(sinco_19) == 4) |> 
  distinct(sinco_19, sinco_11)
```

```{r}
sinco19_11 |> 
  filter(str_length(sinco_19) == 4) |> 
  # distinct(sinco_19, sinco_11) |> 
  mutate(sinco_19 = as.double(sinco_19)) |> 
  group_by(sinco_19, sinco_11) |> 
  summarise(
    n = n(),
    valid_11 = sinco_11 - lag(sinco_11),
    valid_19 = sinco_19 - lag(sinco_19)
  )
```

Se necesita la relación uno a muchos entre s11 y s19

```{r}
sinco19_11 |> 
  filter(str_length(sinco_19) == 4) |> 
  group_by(sinco_11, sinco_19) |> 
  summarise(n = n())
```

```{r}
df 

df |> 
  distinct(s19, s11) |> 
  mutate(id = "1") |> 
  pivot_wider(
    id_cols = s19,
    names_from = id,
    values_from = s11,
    values_fn = first
  )
```

Se pierde una observación y yo quiero conservar las dos

```{r}
df2 <- df |> 
  count(s19)

df |> 
  left_join(df2) |> 
  pivot_wider(
    id_cols = s19,
    names_from = n,
    values_from = s11,
    values_fn = sum
  )
```


```{r}
df |> 
  group_by(s19) |> 
  mutate(id = row_number()) |> 
  pivot_wider(
    id_cols = s19, 
    names_from = id,
    values_from = s11
  )
```

Ya me salió!!! Voy a llorar!!!

Ahora a nuestro caso real

```{r}
sinco19_11 |>  
  filter(str_length(sinco_11) == 4) |> 
  select(sinco_11, sinco_19) |> 
  group_by(sinco_11) |>
  mutate(id = row_number()) 

df <- sinco19_11 |>  
  filter(str_length(sinco_11) == 4) |> 
  select(sinco_11, sinco_19) |> 
  group_by(sinco_11) |>
  mutate(id = row_number())
```

Se pivotea

```{r}
df_pw <- df |>
  pivot_wider(
    id_cols = sinco_11,
    names_from = id,
    names_prefix = "s19_",
    values_from = sinco_19
  )

df |>
  pivot_wider(
    id_cols = sinco_11,
    names_from = id,
    names_prefix = "s19_",
    values_from = sinco_19
  )
```

Para volver a pivotear?

```{r}
df_pw |> 
  pivot_longer(
    s19_1:s19_9
  )
```

Se podría solucionar con `distinct`

```{r}
df_pw |> 
  pivot_longer(
    s19_1:s19_9
  ) |> 
  distinct(value, sinco_11) |> 
  filter(!is.na(value))
```

En efecto!!

Ahora vamos con `ciuo08`

```{r}
sinco11_ciuo08
```

```{r}
sinco11_ciuo08 |> 
  filter(str_length(ciuo08) == 4) |> 
  select(ciuo08, sinco11) |> 
  group_by(ciuo08) |> 
  mutate(id = row_number())

df2 <- sinco11_ciuo08 |> 
  filter(str_length(ciuo08) == 4) |> 
  select(ciuo08, sinco11) |> 
  group_by(ciuo08) |> 
  mutate(id = row_number())
```

```{r}
df2 |> 
  pivot_wider(
    id_cols = ciuo08,
    names_from = id,
    values_from = sinco11
  )
```

Listo!

Se continua en un nuevo documento