---
date: today
format: html
---

```{r}
#| label: setup
#| warning: false
#| message: false

library(tidyverse)
library(writexl)
library(readxl)

source("scripts/0_funciones_v9.R")

sinco11_ciuo08 <- read_csv(
  "C:/Prog/tesis/datos/sinco11_a_ciuo08.csv",
  col_types = cols(.default = col_character())
)

sinco19_11 <- read_csv(
  "C:/Prog/tesis/datos/sinco19_a_sinco11.csv",
  col_types = cols(.default = col_character())
)

# ciuo08 <- read_xlsx(
#   "C:/Prog/tesis/datos/ISCO.xlsx",
#   sheet = 2,
#   col_types = "text"
# )
```

Valores únicos de `sinco11`

```{r}
glimpse(sinco19_11)
```

```{r}
sinco19_11 |> 
  filter(str_length(sinco_11) == 4) |> 
  group_by(sinco_11) |> 
  mutate(id = row_number()) |> 
  pivot_wider(
    id_cols = sinco_11,
    names_from = id,
    names_prefix = "s19_",
    values_from = sinco_19,
    values_fill = ""
  )
```

Aquello crea la tabla `sinco11`

```{r}
sinco11 <- sinco19_11 |> 
  filter(str_length(sinco_11) == 4) |> 
  group_by(sinco_11) |> 
  mutate(id = row_number()) |> 
  pivot_wider(
    id_cols = sinco_11,
    names_from = id,
    names_prefix = "s19_",
    values_from = sinco_19,
    values_fill = ""
  )
```

Se une con tabla comparativa entre SINCO-11 y CIUO-08

```{r}
glimpse(sinco11_ciuo08)
```

```{r}
sinco11_ciuo08 |> 
  left_join(sinco11, by = c("sinco11" = "sinco_11")) 
```

Se asigna nivel de competencia

```{r}
sinco11_ciuo08 |> 
  left_join(sinco11, by = c("sinco11" = "sinco_11")) |> 
  mutate(
    c08_major = str_sub(ciuo08, 1, 1),
    c08_submajor = str_sub(ciuo08, 1, 2),
    # asignar nivel de competencia
    skill_level = case_when(
        # skill level 4
        c08_submajor == "11" | c08_submajor == "12" |
          c08_submajor == "13" | c08_major == "2" |
          c08_submajor == "01" ~ "4",
        # skill level 3
        c08_submajor == "14" | c08_major == "3" ~ "3",
        # skill level 2
        c08_major == "4" | c08_major == "5" |
          c08_major == "6" | c08_major == "7" |
          c08_major == "8" | c08_submajor == "02" ~ "2",
        # skill level 1
        c08_major == "9" | c08_submajor == "03" ~ "1",
        TRUE ~ NA
      ) 
  )
```

Necesito tener las ocupaciones del SINCO-19 de forma vertical ¿cómo?

Se me ocurre pivotar a lo largo

```{r}
sinco11_ciuo08 |> 
  left_join(sinco11, by = c("sinco11" = "sinco_11")) |> 
  mutate(
    c08_major = str_sub(ciuo08, 1, 1),
    c08_submajor = str_sub(ciuo08, 1, 2),
    # asignar nivel de competencia
    skill_level = case_when(
        # skill level 4
        c08_submajor == "11" | c08_submajor == "12" |
          c08_submajor == "13" | c08_major == "2" |
          c08_submajor == "01" ~ "4",
        # skill level 3
        c08_submajor == "14" | c08_major == "3" ~ "3",
        # skill level 2
        c08_major == "4" | c08_major == "5" |
          c08_major == "6" | c08_major == "7" |
          c08_major == "8" | c08_submajor == "02" ~ "2",
        # skill level 1
        c08_major == "9" | c08_submajor == "03" ~ "1",
        TRUE ~ NA
      ) 
  ) |> 
  pivot_longer(
    s19_1:s19_9,
    values_to = "sinco19"
  )
```

De ahí reordenar para después pivotar a lo ancho

```{r}
sinco11_ciuo08 |> 
  left_join(sinco11, by = c("sinco11" = "sinco_11")) |> 
  mutate(
    c08_major = str_sub(ciuo08, 1, 1),
    c08_submajor = str_sub(ciuo08, 1, 2),
    # asignar nivel de competencia
    skill_level = case_when(
        # skill level 4
        c08_submajor == "11" | c08_submajor == "12" |
          c08_submajor == "13" | c08_major == "2" |
          c08_submajor == "01" ~ "4",
        # skill level 3
        c08_submajor == "14" | c08_major == "3" ~ "3",
        # skill level 2
        c08_major == "4" | c08_major == "5" |
          c08_major == "6" | c08_major == "7" |
          c08_major == "8" | c08_submajor == "02" ~ "2",
        # skill level 1
        c08_major == "9" | c08_submajor == "03" ~ "1",
        TRUE ~ NA
      ) 
  ) |> 
  pivot_longer(
    s19_1:s19_9,
    values_to = "sinco19"
  ) |> 
  filter(sinco19 != "") |> 
  group_by(sinco19, skill_level) |>
  arrange(skill_level, .by_group = TRUE) |> 
  ungroup() |> 
  group_by(sinco19) |> 
  mutate(id = row_number()) |> 
  ungroup() |> 
  pivot_wider(
    id_cols = sinco19,
    names_from = id,
    names_prefix = "skill_",
    values_from = skill_level,
    values_fill = ""
  ) |> 
  unite("skill_level", skill_1:skill_8, sep = "") |> 
  mutate(
    # extrae el primer caracter para obtener mínimo
    skill_min = str_sub(skill_level, 1, 1),
    # extrae el último caracter para obtener máximo
    skill_max = str_sub(skill_level, str_length(skill_level)), 
    edu_req_min = case_when(
      # licenciatura
      skill_min == "4" ~ "7",
      # técnico superior
      skill_min == "3" ~ "6",
      # secundaria
      skill_min == "2" ~ "3",
      # preescolar 
      skill_min == "1" ~ "1",
      TRUE ~ NA
    ),
    edu_req_max = case_when(
      # doctorado
      skill_max == "4" ~ "9",
      # técnico superior
      skill_max == "3" ~ "6",
      # secundaria
      skill_max == "2" ~ "4",
      # preescolar 
      skill_max == "1" ~ "2",
      TRUE ~ NA
    )
  ) 
```

Se une para añadir total de ocupaciones y descripción

```{r}
sinco11_ciuo08 |> 
  left_join(sinco11, by = c("sinco11" = "sinco_11")) |> 
  mutate(
    c08_major = str_sub(ciuo08, 1, 1),
    c08_submajor = str_sub(ciuo08, 1, 2),
    # asignar nivel de competencia
    skill_level = case_when(
        # skill level 4
        c08_submajor == "11" | c08_submajor == "12" |
          c08_submajor == "13" | c08_major == "2" |
          c08_submajor == "01" ~ "4",
        # skill level 3
        c08_submajor == "14" | c08_major == "3" ~ "3",
        # skill level 2
        c08_major == "4" | c08_major == "5" |
          c08_major == "6" | c08_major == "7" |
          c08_major == "8" | c08_submajor == "02" ~ "2",
        # skill level 1
        c08_major == "9" | c08_submajor == "03" ~ "1",
        TRUE ~ NA
      ) 
  ) |> 
  pivot_longer(
    s19_1:s19_9,
    values_to = "sinco19"
  ) |> 
  filter(sinco19 != "") |> 
  group_by(sinco19, skill_level) |>
  arrange(skill_level, .by_group = TRUE) |> 
  ungroup() |> 
  group_by(sinco19) |> 
  mutate(id = row_number()) |> 
  ungroup() |> 
  pivot_wider(
    id_cols = sinco19,
    names_from = id,
    names_prefix = "skill_",
    values_from = skill_level,
    values_fill = ""
  ) |> 
  unite("skill_level", skill_1:skill_8, sep = "") |> 
  mutate(
    # extrae el primer caracter para obtener mínimo
    skill_min = str_sub(skill_level, 1, 1),
    # extrae el último caracter para obtener máximo
    skill_max = str_sub(skill_level, str_length(skill_level)), 
    edu_req_min = case_when(
      # licenciatura
      skill_min == "4" ~ "7",
      # técnico superior
      skill_min == "3" ~ "6",
      # secundaria
      skill_min == "2" ~ "3",
      # preescolar 
      skill_min == "1" ~ "1",
      TRUE ~ NA
    ),
    edu_req_max = case_when(
      # doctorado
      skill_max == "4" ~ "9",
      # técnico superior
      skill_max == "3" ~ "6",
      # secundaria
      skill_max == "2" ~ "4",
      # preescolar 
      skill_max == "1" ~ "2",
      TRUE ~ NA
    )
  ) |> 
  right_join(sinco19_11, by = c("sinco19" = "sinco_19"), multiple = "any") |> 
  filter(str_length(sinco19) == 4)
```

Es mucho código, me quedo con el procedimiento 1 y 4
