---
date: today
format: html
---

```{r}
#| label: setup
#| warning: false
#| message: false

library(tidyverse)
library(writexl)
library(readxl)

sinco11_ciuo08 <- read_csv(
  "C:/Prog/tesis/datos/sinco11_a_ciuo08.csv",
  col_types = "c"
)

sinco19_11 <- read_csv(
  "C:/Prog/tesis/datos/sinco19_a_sinco11.csv",
  col_types = cols(.default = col_character())
)

ciuo08 <- read_xlsx(
  "C:/Prog/tesis/datos/ISCO.xlsx",
  sheet = 2,
  col_types = "text"
)
```

SINCO-11

```{r}
# valores únicos de sinco-11
sinco11 <- sinco19_11 |> 
  select(sinco_11, sinco_19) |> 
  filter(str_length(sinco_11) == 4) |> 
  group_by(sinco_11) |> 
  mutate(
    sinco_11 = as.character(sinco_11),
    id = row_number()
  ) |> 
  ungroup() |> 
  pivot_wider(
    id_cols = sinco_11,
    names_from = id,
    names_prefix = "s19_",
    values_from = sinco_19
  )

# se une con tabla comparativa entre sinco11 y ciuo08
sinco11_ciuo08_2 <- sinco11_ciuo08 |> 
  left_join(sinco11, by = c("sinco11" = "sinco_11"))
```

CIUO-08

```{r}
# tabla de ciuo08
ciuo08 <- ciuo08 |> 
    mutate(
      skill_level = case_when(
        # skill level 4
        sub_major == "11" | sub_major == "12" |
          sub_major == "13" | major == "2" |
          sub_major == "01" ~ "4",
        # skill level 3
        sub_major == "14" | major == "3" ~ "3",
        # skill level 2
        major == "4" | major == "5" |
          major == "6" | major == "7" |
          major == "8" | sub_major == "02" ~ "2",
        # skill level 1
        major == "9" | sub_major == "03" ~ "1",
        TRUE ~ NA,
      )
    ) |> 
    # seleccionamos unit y skill_level
    select(unit, skill_level) |> 
    # se renombran variables
    rename("c08_unit" = "unit")

# unión con tabla comparativa entre sinco11 y ciuo08
sinco11_ciuo08_2 <- sinco11_ciuo08_2 |> 
  left_join(ciuo08, by = c("ciuo08" = "c08_unit"))
```

SINCO-19

```{r}
# tabla con nivel de competencia
sinco19 <- sinco11_ciuo08_2 |>
  pivot_longer(
    s19_1:s19_9,
    values_to = "sinco19"
  ) |> 
  select(sinco19, skill_level) |> 
  filter(!is.na(sinco19))

# se pivotea a lo ancho para tener valores únicos de grupo unitario
sinco19_pivot <- sinco19 |> 
    distinct(sinco19, skill_level) |> 
    # para evitar errores al pivotar
    mutate(dummy = "1") |> 
    pivot_wider(
      id_cols = sinco19,
      names_from = skill_level,
      names_prefix = "skill_",
      names_sort = TRUE,
      values_from = skill_level,
      values_fill = ""
    ) |> 
    select(-skill_NA)
```

Se intenta otra manera de asignar nivel educativo

```{r}
sinco19_pivot <- sinco19_pivot |> 
  mutate(
    skill_level = str_c(skill_1, skill_2, skill_3, skill_4),
    skill_min = str_sub(skill_level, 1, 1),
    skill_max = str_sub(skill_level, str_length(skill_level)), 
    edu_req_min = case_when(
      # licenciatura
      skill_min == "4" ~ "7",
      # técnico superior
      skill_min == "3" ~ "6",
      # secundaria
      skill_min == "2" ~ "3",
      # preescolar 
      skill_min == "1" ~ "1",
      TRUE ~ NA
    ),
    edu_req_max = case_when(
      # doctorado
      skill_max == "4" ~ "9",
      # técnico superior
      skill_max == "3" ~ "6",
      # secundaria
      skill_max == "2" ~ "4",
      # preescolar 
      skill_max == "1" ~ "2",
      TRUE ~ NA
    )
  ) |> 
  select(sinco19, contains("edu_"))
```

Por último,

```{r}
sinco19_edu_req <- sinco19_11 |> 
  left_join(sinco19_pivot, by = c("sinco_19" = "sinco19")) |> 
  filter(str_length(sinco_19) == 4) |> 
  distinct(sinco_19, descripcion_sinco19, edu_req_min, edu_req_max)
```

Se valida

```{r}
sinco19_edu_req |> 
  filter(is.na(edu_req_min))
```

Al parecer está correcto

Se puede simplificar la asignación del nivel de competencia en vez de `ciuo08` a `sinco11_ciuo08`

```{r}
glimpse(sinco11_ciuo08)
```

```{r}
sinco11_ciuo08 |> 
  mutate(
    ciuo08_major = str_sub(ciuo08, 1, 1),
    ciuo08_submajor = str_sub(ciuo08, 1, 2),
    skill_level = case_when(
        # skill level 4
        ciuo08_submajor == "11" | ciuo08_submajor == "12" |
          ciuo08_submajor == "13" | ciuo08_major == "2" |
          ciuo08_submajor == "01" ~ "4",
        # skill level 3
        ciuo08_submajor == "14" | ciuo08_major == "3" ~ "3",
        # skill level 2
        ciuo08_major == "4" | ciuo08_major == "5" |
          ciuo08_major == "6" | ciuo08_major == "7" |
          ciuo08_major == "8" | ciuo08_submajor == "02" ~ "2",
        # skill level 1
        ciuo08_major == "9" | ciuo08_submajor == "03" ~ "1",
        TRUE ~ NA,
      )
  )
  
```

Se intenta pivotear

```{r}
df <- sinco11_ciuo08 |> 
  mutate(
    ciuo08_major = str_sub(ciuo08, 1, 1),
    ciuo08_submajor = str_sub(ciuo08, 1, 2),
    skill_level = case_when(
        # skill level 4
        ciuo08_submajor == "11" | ciuo08_submajor == "12" |
          ciuo08_submajor == "13" | ciuo08_major == "2" |
          ciuo08_submajor == "01" ~ "4",
        # skill level 3
        ciuo08_submajor == "14" | ciuo08_major == "3" ~ "3",
        # skill level 2
        ciuo08_major == "4" | ciuo08_major == "5" |
          ciuo08_major == "6" | ciuo08_major == "7" |
          ciuo08_major == "8" | ciuo08_submajor == "02" ~ "2",
        # skill level 1
        ciuo08_major == "9" | ciuo08_submajor == "03" ~ "1",
        TRUE ~ NA,
      )
  )

df |> 
  filter(str_length(sinco11) == 4) |> 
  group_by(sinco11) |> 
  mutate(id = row_number()) |> 
  pivot_wider(
    id_cols = sinco11,
    names_from = id,
    names_prefix = "skill_",
    values_from = skill_level,
    values_fill = ""
  )
  # mutate(
  #   skill_level = str_c(skill_1, skill_2, skill_3, skill_4, skill_5, skill_6, skill_7)
  # )
```

Incluso se puede hacer en uno solo

```{r}
df <- sinco11_ciuo08 |> 
  filter(str_length(sinco11) == 4) |>
  mutate(
    c08_major = str_sub(ciuo08, 1, 1),
    c08_submajor = str_sub(ciuo08, 1, 2),
    skill_level = case_when(
        # skill level 4
        c08_submajor == "11" | c08_submajor == "12" |
          c08_submajor == "13" | c08_major == "2" |
          c08_submajor == "01" ~ "4",
        # skill level 3
        c08_submajor == "14" | c08_major == "3" ~ "3",
        # skill level 2
        c08_major == "4" | c08_major == "5" |
          c08_major == "6" | c08_major == "7" |
          c08_major == "8" | c08_submajor == "02" ~ "2",
        # skill level 1
        c08_major == "9" | c08_submajor == "03" ~ "1",
        TRUE ~ NA
      ) 
  ) |>  
  group_by(sinco11) |> 
  mutate(id = row_number()) |> 
  ungroup() |> 
  pivot_wider(
    id_cols = sinco11,
    names_from = id,
    names_prefix = "skill_",
    values_from = skill_level,
    values_fill = ""
  )

df
```

Después se une con la tabla sinco19-sinco11

```{r}
df2 <- sinco19_11 |> 
  left_join(df, by = c("sinco_11" = "sinco11")) |> 
  filter(str_length(sinco_19) == 4) |> 
  group_by(sinco_19) |> 
  mutate(id = row_number()) |> 
  ungroup() |> 
  pivot_wider(
    id_cols = sinco_19,
    names_from = id,
    values_from = skill_1:skill_7,
    values_fill = ""
  ) |> 
  # concatena distintas columnas
  unite("skill_level", skill_1_1:skill_7_2, sep = "") |> 
  mutate(
    # extrae el primer caracter
    skill_min = str_sub(skill_level, 1, 1),
    # extrae el último caracter
    skill_max = str_sub(skill_level, str_length(skill_level)), 
    edu_req_min = case_when(
      # licenciatura
      skill_min == "4" ~ "7",
      # técnico superior
      skill_min == "3" ~ "6",
      # secundaria
      skill_min == "2" ~ "3",
      # preescolar 
      skill_min == "1" ~ "1",
      TRUE ~ NA
    ),
    edu_req_max = case_when(
      # doctorado
      skill_max == "4" ~ "9",
      # técnico superior
      skill_max == "3" ~ "6",
      # secundaria
      skill_max == "2" ~ "4",
      # preescolar 
      skill_max == "1" ~ "2",
      TRUE ~ NA
    )
  ) |> 
  select(sinco_19, contains("edu_req"))

df2
```

Por último, se añade descripción

```{r}
df2 <- df2 |> 
  left_join(sinco19_11, by = "sinco_19") |> 
  select(contains("19"), contains("edu"))

df2
```

Incluso me atrevería a decir que se puede hacer en una sola instrucción

```{r}
sinco19_11 |> 
  left_join(df, by = c("sinco_11" = "sinco11")) |> 
  filter(str_length(sinco_19) == 4) |> 
  group_by(sinco_19) |> 
  mutate(id = row_number()) |> 
  ungroup() |> 
  pivot_wider(
    id_cols = sinco_19,
    names_from = id,
    values_from = skill_1:skill_7,
    values_fill = ""
  ) |> 
  # concatena distintas columnas
  unite("skill_level", skill_1_1:skill_7_2, sep = "") |> 
  mutate(
    # extrae el primer caracter
    skill_min = str_sub(skill_level, 1, 1),
    # extrae el último caracter
    skill_max = str_sub(skill_level, str_length(skill_level)), 
    edu_req_min = case_when(
      # licenciatura
      skill_min == "4" ~ "7",
      # técnico superior
      skill_min == "3" ~ "6",
      # secundaria
      skill_min == "2" ~ "3",
      # preescolar 
      skill_min == "1" ~ "1",
      TRUE ~ NA
    ),
    edu_req_max = case_when(
      # doctorado
      skill_max == "4" ~ "9",
      # técnico superior
      skill_max == "3" ~ "6",
      # secundaria
      skill_max == "2" ~ "4",
      # preescolar 
      skill_max == "1" ~ "2",
      TRUE ~ NA
    )
  ) |> 
  # añadir descripción
  left_join(sinco19_11, by = "sinco_19") |> 
  select(contains("19"), contains("edu"))
```

Incluso se puede corregir el tema del guión

```{r}
df2 |> 
  mutate(
    descripcion_sinco19 = str_remove(descripcion_sinco19, "- ")
  )
```

Por tanto, el código puede quedar así

```{r}
sinco19_11 |> 
  left_join(df, by = c("sinco_11" = "sinco11")) |> 
  filter(str_length(sinco_19) == 4) |> 
  group_by(sinco_19) |> 
  mutate(id = row_number()) |> 
  ungroup() |> 
  pivot_wider(
    id_cols = sinco_19,
    names_from = id,
    values_from = skill_1:skill_7,
    values_fill = ""
  ) |> 
  # concatena distintas columnas
  unite("skill_level", skill_1_1:skill_7_2, sep = "") |> 
  mutate(
    # extrae el primer caracter
    skill_min = str_sub(skill_level, 1, 1),
    # extrae el último caracter
    skill_max = str_sub(skill_level, str_length(skill_level)), 
    edu_req_min = case_when(
      # licenciatura
      skill_min == "4" ~ "7",
      # técnico superior
      skill_min == "3" ~ "6",
      # secundaria
      skill_min == "2" ~ "3",
      # preescolar 
      skill_min == "1" ~ "1",
      TRUE ~ NA
    ),
    edu_req_max = case_when(
      # doctorado
      skill_max == "4" ~ "9",
      # técnico superior
      skill_max == "3" ~ "6",
      # secundaria
      skill_max == "2" ~ "4",
      # preescolar 
      skill_max == "1" ~ "2",
      TRUE ~ NA
    )
  ) |> 
  # añadir descripción
  left_join(sinco19_11, by = "sinco_19", multiple = "any") |>
  mutate(
    descripcion_sinco19 = str_remove(descripcion_sinco19, "- ")
  ) |>
  select(contains("19"), contains("edu"))
```

Se valida

```{r}
df3 <- sinco19_11 |> 
  left_join(df, by = c("sinco_11" = "sinco11")) |> 
  filter(str_length(sinco_19) == 4) |> 
  group_by(sinco_19) |> 
  mutate(id = row_number()) |> 
  ungroup() |> 
  pivot_wider(
    id_cols = sinco_19,
    names_from = id,
    values_from = skill_1:skill_7,
    values_fill = ""
  ) |> 
  # concatena distintas columnas
  unite("skill_level", skill_1_1:skill_7_2, sep = "") |> 
  mutate(
    # extrae el primer caracter
    skill_min = str_sub(skill_level, 1, 1),
    # extrae el último caracter
    skill_max = str_sub(skill_level, str_length(skill_level)), 
    edu_req_min = case_when(
      # licenciatura
      skill_min == "4" ~ "7",
      # técnico superior
      skill_min == "3" ~ "6",
      # secundaria
      skill_min == "2" ~ "3",
      # preescolar 
      skill_min == "1" ~ "1",
      TRUE ~ NA
    ),
    edu_req_max = case_when(
      # doctorado
      skill_max == "4" ~ "9",
      # técnico superior
      skill_max == "3" ~ "6",
      # secundaria
      skill_max == "2" ~ "4",
      # preescolar 
      skill_max == "1" ~ "2",
      TRUE ~ NA
    )
  ) |> 
  # añadir descripción
  left_join(sinco19_11, by = "sinco_19", multiple = "any") |>
  mutate(
    descripcion_sinco19 = str_remove(descripcion_sinco19, "- ")
  ) |>
  select(contains("19"), contains("edu"))
```

```{r}
df3 |> 
  filter(is.na(edu_req_min))
```

Se pone en un nuevo documento la versión final