---
title: "Sobre-educación 2: moda y `ocupacion1`"
output:
  html_document:
    df_print: paged
bibliography: references.bib
---

# Introducción

Este documento es la continuación de:

1.  C:/Prog/tesis/1_Primeros_pasos.Rmd
2.  C:/Prog/tesis/INEGI-2023_Conociendo-ENOE.Rmd
3.  C:/Prog/tesis/2_Analisis_exploratorio_datos1.Rmd
4.  C:/Prog/tesis/3_Limpieza_datos.Rmd
5.  C:/Prog/tesis/4_Panorama_jovenes.Rmd
6.  C:/Prog/tesis/5_Sobre-educacion.Rmd

Se determinará la sobre-educación mediante el método de la moda con `ocupacion1`, asimismo se tratará de responder algunas preguntas de investigación.

# Paquetes requeridos

```{r setup}
library(tidyverse)
# paleta de colores p. 422
library(RColorBrewer)
# letter value plot p. 99 (inglés)
library(lvplot)
# calcular la moda
library(DescTools)
# coeficiente de asimetría
library(moments)
library(EnvStats)

# # 1. vivienda
# viv <- read_csv(
#   "enoet22025/ENOE_VIVT225.csv",
#   col_types = cols(.default = col_character())
# )

# # 2. hogar
# hog <- read_csv(
#   "enoet22025/ENOE_HOGT225.csv",
#   col_types = cols(.default = col_character())
# )

# 3. sociodemográfica
sdem <- read_csv(
  "enoet22025/ENOE_SDEMT225.csv",
  col_types = cols(.default = col_character())
)

# 4. ocupación y empleo I
coe1 <- read_csv(
  "enoet22025/ENOE_COE1T225.csv",
  col_types = cols(.default = col_character())
)

# 5. ocupación y empleo II
coe2 <- read_csv(
  "enoet22025/ENOE_COE2T225.csv",
  col_types = cols(.default = col_character())
)

# segmentación
sdem<- sdem %>% mutate(
  # edad
  eda = as.integer(eda),
  # años de escolaridad
  anios_esc = as.integer(anios_esc),
  # 99 pasa a NA para evitar 99 - edu_req
  anios_esc = if_else(anios_esc != 99, anios_esc, NA),
  # ponderador trimestral
  fac_tri = as.double(fac_tri),
  # ingreso mensual
  ingocup = as.double(ingocup),
  # promedio de ingreso por hora
  ing_x_hrs = as.double(ing_x_hrs)
)

# grupos de edad
sdem <- sdem %>%
  mutate(
    edad_7g = case_when(
      between(eda, 0, 14) ~ "1",
      between(eda, 15, 24) ~ "2",
      between(eda, 25, 34) ~ "3",
      between(eda, 35, 44) ~ "4",
      between(eda, 45, 54) ~ "5",
      between(eda, 55, 64) ~ "6",
      between(eda, 65, 97) ~ "7",
      # edad no especificada mayores a 12
      eda == "98" ~ "98",
      # edad no especificada menores a 12
      eda == "99" ~ "99",
      # NA sin comillas para valores faltantes
      TRUE ~ NA
    )
  )

# carreras universitarias
sdem <- sdem %>% 
  mutate(
    carrera1 = if_else(str_length(cs_p14_c) == 5, str_c("0", cs_p14_c), cs_p14_c),
    carrera2 = if_else(str_length(cs_p14_c) == 5, str_c("0", cs_p14_c), cs_p14_c),
    carrera3 = if_else(str_length(cs_p14_c) == 5, str_c("0", cs_p14_c), cs_p14_c)
  ) %>% 
  separate(
    carrera1,
    # campo amplio
    into = c("carrera1", "res"),
    sep = 2
  ) %>% 
  separate(
    carrera2,
    # campo específico
    into = c("carrera2", "res"),
    sep = 3
  ) %>% 
  separate(
    carrera3,
    # campo detallado
    into = c("carrera3", "res"),
    sep = 4
  ) %>% 
  select(-res)

# grupos ocupacionales
coe1 <- coe1 %>% 
  mutate(
    ocupacion1 = p3,
    ocupacion2 = p3
  ) %>% 
  separate(
    ocupacion1, 
    into = c("ocupacion1", "res"),
    sep = 1
  ) %>% 
  separate(
    ocupacion2,
    into = c("ocupacion2", "res"),
    sep = 2
  ) %>% 
  select(-res)

# población total
pob_total <- sdem %>% 
  filter(
    r_def == "0",
    # es igual a (c_res == "1" | c_res == "3")
    c_res != "2"
  )

# población de 12 y más para unir sdem y coe
pob_12ymas <- sdem %>% 
  filter(
  r_def == "0",
  c_res != "2",
  between(eda, 12, 98)
  )

# unión de sdem y coe
completo <- pob_12ymas %>%
  full_join(coe1, by = c("tipo", "mes_cal", "ent", "con", "v_sel", "n_hog", "h_mud", "n_ren")) %>%
  full_join(coe2, by = c("tipo", "mes_cal", "ent", "con", "v_sel", "n_hog", "h_mud", "n_ren"))

# población de 15 años y más
pob_15ymas <- completo %>% 
  filter(
    r_def.x == "0",
    c_res != "2",
    between(eda.x, 15, 98)
  )

# INEGI(2023: 21)
ocupada <- pob_15ymas %>% 
  filter(clase2 == 1)

# INEGI(2023: 25)
desocupada <- pob_15ymas %>% 
  filter(clase2 == 2)

# INEGI(2023: 26)
pnea <- pob_15ymas %>% 
  filter(clase1 == 2)

# escolaridad requerida con la moda
edu_req <- ocupada %>% 
  group_by(ocupacion1, anios_esc) %>% 
  summarise(tot = sum(fac_tri.x)) %>% 
  filter(tot == max(tot)) %>% 
  rename("moda" = "anios_esc") %>% 
  select(-tot)

# variable de education mismatch
ocupada <- left_join(ocupada, edu_req, by = "ocupacion1") %>% 
  mutate(
    edu_mis = case_when(
      # overeducation
      anios_esc > moda ~ 1,
      # undereducation
      anios_esc < moda ~ 2,
      # required
      TRUE ~ 0
    )
  )

# # profesionistas
# profesionistas <- pob_15ymas %>% 
#   filter(
#     cs_p13_1 == "7" | cs_p13_1 == "8" | cs_p13_1 == "9"
#   )
# 
# # jovenes
# jovenes <- pob_15ymas %>% 
#   filter(edad_7g == "3")
```

# Construcción de años de educación requeridos

## Con `ocupacion1`

```{r}
completo %>% 
  group_by(ocupacion1, anios_esc) %>% 
  summarise(tot = sum(fac_tri.x)) %>% 
  filter(tot == max(tot)) %>% 
  rename("edu_req" = "anios_esc") %>% 
  select(-tot)
```

## Valores `NA`

¿Cuántos valores `NA` existen en `ocupacion1`?

```{r}
completo %>% 
  group_by(ocupacion1) %>% 
  summarise(tot = sum(fac_tri.x)) %>% 
  mutate(prop = tot / sum(tot))
```

¡Los valores `NA` representan el 45% de la muestra! ¿De dónde vendrán? ¿Serán PEA o PNEA?

```{r}
completo %>% 
  group_by(clase1) %>% 
  summarise(tot = sum(fac_tri.x)) %>% 
  mutate(prop = tot / sum(tot))
```

El 56% de la muestra es PEA, mientras que el 44% son PNEA que representa una población de 48,045,377. Hagamos un cruce de `ocupacion1` y `clase1`.

```{r}
completo %>% 
  group_by(ocupacion1, clase1) %>% 
  summarise(tot = sum(fac_tri.x)) 
```

Se observa que del valor `NA` de `ocupacion1` proviene tanto de PEA como de PNEA, en el segundo caso coincide con el total de PNEA (48,045,377). Quizá en el caso de PEA sea la población desocupada, validemos con `clase2`.

```{r}
completo %>% 
  group_by(ocupacion1, clase2) %>% 
  summarise(tot = sum(fac_tri.x)) 
```

En efecto, la PEA que aparece en el valor `NA` de `ocupacion1` pertenece a la población desocupada. Entonces, para construir los años requeridos en cada grupo ocupacional puedo eliminar el valor `NA` de `ocupacion1`, ¿cómo? en línea con @inegiconociendoenoe2023 p. 21 debe aplicarse el criterio general más algunos criterios específicos, según la población de estudio. 

# Construcción de tabla `pob_15ynas`

Recordemos que el criterio general es:

```
R_DEF=’00’ AND (C_RES=’1’ OR C_RES=’3’) AND (EDA>=’15’ AND EDA<=’98’)
```

Dicho criterio lo tiene aplicado la tabla `pob_15ymas`, sin embargo no tiene las variables asociadas a los grupos ocupacionales aquellos recae en la tabla `completo` que se construyó a partir de `pob_12ymas` en la cual se utilizó el siguiente criterio:

```
R_DEF=’00’ AND (C_RES=’1’ OR C_RES=’3’) AND (EDA>=’12’ AND EDA<=’98’)
```
Entonces, ¿qué hacer? en primer lugar se valida las edades en la tabla `completo`

```{r}
completo %>% 
  group_by(eda.x) %>% 
  summarise(tot = sum(fac_tri.x))
```

Se valida si en edades menos a 15 años, existan registros en `ocupacion1`

```{r}
completo %>% 
  group_by(eda.x, ocupacion1) %>% 
  summarise(tot = sum(fac_tri.x)) %>% 
  group_by(eda.x) %>% 
  mutate(prop = tot / sum(tot) * 100)
```

La proporción de valores `NA` en edades menores a 15 años se encuentra alrededor del 90%, es decir, SI existen observaciones en `ocupacion1` que tienen edades menores a 15 años. Se valida datos con @inegienoet22025r.

```{r}
# pob 15 y más
completo %>% 
  summarise(tot = sum(fac_tri.x))
```

```{r}
# pea y pnea
completo %>% 
  group_by(clase1) %>% 
  summarise(tot = sum(fac_tri.x))
```

En @inegienoet22025r p. 7 tienen los siguentes resultados:

* Población de 15 años y más: 102.6 
* PEA: 61.1
* PNEA: 41.6

Es decir, los resultados NO coinciden.

¿Cómo solucionarlo? Crear la tabla `pob_15ymas` después de unir las tablas `sdem` y `coe`, se realiza modificación en el *chunk* (bloque) `setup`. Se vuelve a validar resultados.

```{r}
# pob 15 y más
pob_15ymas %>% 
  summarise(tot = sum(fac_tri.x))
```

```{r}
# pea y pnea
pob_15ymas %>% 
  group_by(clase1) %>% 
  summarise(tot = sum(fac_tri.x))
```

Los resultados ya coinciden con @inegienoet22025r p. 7

# Construcción de años de educación requeridos (2)

Entonces, construyo los años de educación requeridos eliminando el valor `NA` de `ocupacion1` con la tabla `pob_15ymas`.

```{r}
pob_15ymas %>% 
  filter(!is.na(ocupacion1) & anios_esc != 99) %>% 
  group_by(ocupacion1, anios_esc) %>%
  summarise(tot = sum(fac_tri.x)) %>%
  filter(tot == max(tot)) %>% 
  ungroup() %>% 
  mutate(prop = tot / sum(tot)) %>% 
  rename("edu_req" = "anios_esc") 
```

El 22% de la PEA se ubica en "9 Trabajadores en actividades elementales y de apoyo", seguido de 16% en "2 Profesionistas y técnicos".

# Construcción de tabla `ocupada`

Duda, ¿porcentaje del valor `99` en `anios_esc`?

```{r}
pob_15ymas %>% 
  group_by(anios_esc) %>% 
  summarise(tot = sum(fac_tri.x)) %>% 
  mutate(prop = tot / sum(tot) * 100)
```


El valor `99` representa apenas el 0.2% del total de observaciones en `anios_esc`, pero se decide eliminar valor debido a que una persona que contestó no saber sus años de escolaridad no se puede saber si está o no sobre-educado: ¿`99 > edu_req`? Entonces, se decide convertir el valor `99` a `NA` para simplificar las líneas de código; esto se realiza en el bloque `setup`.

Total de población de 15 años y más

```{r}
pob_15ymas %>% 
  summarise(tot = sum(fac_tri.x))
```

```{r}
pob_15ymas %>% 
  filter(!is.na(ocupacion1)) %>% 
  summarise(tot = sum(fac_tri.x))
```

Se observa que el número es equivalente a la población ocupada, véase @inegienoet22025r p. 7. Entonces, se debe crear una tabla que contenga `ocupados`. Se realiza en el bloque `setup`.

```{r}
ocupada %>% 
  summarise(tot = sum(fac_tri.x))
```

Entonces, ya no existe valores `NA` en `ocupacion1`.

# Construcción de educación requerida (3) con la moda

```{r}
ocupada %>% 
  group_by(ocupacion1) %>% 
  summarise(tot = sum(fac_tri.x))
```

Se determinan los años de escolaridad requeridos por ocupación mediante el método de la moda, se realiza en el bloque de configuración (`setup`)

# Incidencia

```{r}
# incidencia
ocupada %>% 
  group_by(edu_mis) %>%
  summarise(tot = sum(fac_tri.x)) %>%
  mutate(prop = tot / sum(tot))
```

Se observa que la población ocupada de 15 años y más, el 35% está sobre-educada, mientras que el 32% está infra-educada y con una educación acorde al puesto.

## Por sexo

```{r}
ocupada %>% 
  group_by(sex, edu_mis) %>%
  summarise(tot = sum(fac_tri.x)) %>%
  mutate(prop = tot / sum(tot)) 
```

Del total de mujeres y hombres, el 35% y el 36% está sobre-educado, respectivamente.  (valor 1).

```{r}
ocupada %>% 
  group_by(edu_mis, sex) %>%
  summarise(tot = sum(fac_tri.x)) %>%
  mutate(prop = tot / sum(tot)) 
```

Del total de sobre-educados, el 60% son hombres. 

Comprobación

```{r}
comprob <- ocupada %>% 
  group_by(sex) %>%
  summarise(tot = sum(fac_tri.x)) %>%
  mutate(prop = tot / sum(tot)) %>% 
  rename("prop_tot" = "prop")

ocupada %>% 
  group_by(edu_mis, sex) %>%
  summarise(tot = sum(fac_tri.x)) %>%
  mutate(prop = tot / sum(tot)) %>% 
  filter(edu_mis == 0) %>% 
  rename(
    "over" = "tot",
    "prop_over" = "prop"
  ) %>% 
  left_join(comprob, by = "sex") 
```

## Por grupos de edad

```{r}
ocupada %>% 
  group_by(edad_7g, edu_mis) %>%
  summarise(tot = sum(fac_tri.x)) %>%
  mutate(prop = tot / sum(tot))
```

En el grupo de 25 a 34 años (valor 3) el 46% está sobre-educado.

De forma gráfica

```{r}
ocupada %>% 
  filter(edad_7g != 98) %>% 
  mutate(
    edad_7g = as.integer(edad_7g),
    edu_mis = factor(edu_mis)
  ) %>% 
  group_by(edad_7g, edu_mis) %>%
  summarise(tot = sum(fac_tri.x)) %>% 
  mutate(prop = tot / sum(tot)) %>%
  ggplot(aes(edad_7g, prop, color = edu_mis)) +
  geom_point() +
  geom_line()
```

En el grupo más joven (15 a 24 años), existe una mayor proporción de sobre-educados e incluso aumenta en el grupo de 25 a 34 años para luego disminuir paulatinamente, por su parte, conforme aumenta la edad también aumenta el porcentaje de infra-educados, y en el caso de educación requerida presenta una curva convexa (mira hacia dentro) con un techo cercano al 35% de 45 a 54 años.

## Por edad

```{r}
ocupada %>% 
  mutate(edu_mis = factor(edu_mis)) %>% 
  group_by(eda.x, edu_mis) %>% 
  summarise(tot = sum(fac_tri.x)) %>% 
  mutate(prop = tot / sum(tot)) %>% 
  ggplot(aes(eda.x, prop, color = edu_mis)) +
  geom_line()
```

Con respecto a la sobre-educación, se observa que alcanza un techo del 50% alrededor de los 25 años para disminuir paulatinamente, excepto después de los 75 años donde vuelve a incrementarse hasta un 25%. Por otra parte, la infra-educación tiene una proporción elevada a incios de la edad laboral pero también a finales de la misma, esto último como señala la evidencia empírica.

## Por nivel de estudios

```{r}
ocupada %>% 
  mutate(edu_mis = factor(edu_mis)) %>% 
  group_by(cs_p13_1, edu_mis) %>% 
  summarise(tot = sum(fac_tri.x)) %>% 
  mutate(prop = tot / sum(tot)) %>% 
  ggplot(aes(cs_p13_1, prop, fill = edu_mis)) + 
  geom_col() + 
  scale_y_continuous(breaks = seq(0, 1, by = 0.1))
```

En los grados escolares básicos, el 100% se encuentra infra-educado, en cuanto a licenciatura alrededor del 70% está sobre-educado y para el caso de maestría y doctorado el 100% se encuentra sobre-educado.

Con `anios_esc`

```{r}
ocupada %>% 
  mutate(edu_mis = factor(edu_mis)) %>% 
  group_by(anios_esc, edu_mis) %>% 
  summarise(tot = sum(fac_tri.x)) %>% 
  mutate(prop = tot / sum(tot)) %>% 
  ggplot(aes(anios_esc, prop, fill = edu_mis)) +
  geom_col()
```

¿Por qué existen un 100% de individuos con 16 años de escolaridad o superiores? Porque los años de educación requeridos se construyó a partir del grupo ocupacional de mayor agregación (división), se construirá en el siguiente documento con el grupo de menor agregación (unitario) para contrastar los resultados.

## Por carreras

```{r}
ocupada %>% 
  group_by(carrera1, edu_mis) %>% 
  summarise(tot = sum(fac_tri.x)) %>% 
  mutate(
    prop = tot / sum(tot),
    edu_mis = factor(edu_mis)
  ) %>% 
  ggplot(aes(carrera1, prop, fill = edu_mis)) +
  geom_col()
```

Se observa que la mayoría de las carreras tiene alrededor del 50% de sobre-educados.

## Por ocupaciones

```{r}
ocupada %>% 
  mutate(edu_mis = factor(edu_mis)) %>% 
  group_by(ocupacion1, edu_mis) %>% 
  summarise(tot = sum(fac_tri.x)) %>% 
  mutate(prop = tot / sum(tot)) %>% 
  ggplot(aes(ocupacion1, prop, fill = edu_mis)) +
  geom_col() +
  scale_y_continuous(breaks = seq(0, 1, by = 0.1))
```

En el grupo "3 Trabajadores auxiliares en actividades administrativas", "5 Trabajadores en servicios personales y de vigilancia" y "8 Operadores de maquinaria industrial, ensambladores, choferes y conductores de transporte" alrededor del 50% está sobre-educado.

## Por entidad federativa

```{r}
ocupada %>% 
  group_by(ent, edu_mis) %>% 
  summarise(tot = sum(fac_tri.x)) %>% 
  mutate(
    prop = tot/ sum(tot)
    ) %>% 
  filter(edu_mis == 1) %>% 
  ungroup() %>%
  mutate(
    ent = factor(ent),
    ent = fct_reorder(ent, -prop)
  ) %>% 
  ggplot(aes(ent, prop)) +
  geom_col()
```

En Sinaloa (25), Sonora (26) y Tabasco (27) existe la mayor cantidad de sobre-educados, alrededor del 40%. 

### Profesionistas

```{r}
ocupada %>% 
  filter(cs_p13_1 == 7 | cs_p13_1 == 8 | cs_p13_1 == 9) %>% 
  group_by(ent, edu_mis) %>% 
  summarise(tot = sum(fac_tri.x)) %>% 
  mutate(
    prop = tot/ sum(tot)
    ) %>% 
  filter(edu_mis == 1) %>% 
  ungroup() %>%
  mutate(
    ent = factor(ent),
    ent = fct_reorder(ent, -prop)
  ) %>% 
  ggplot(aes(ent, prop)) +
  geom_col()
```
En el caso de profesionistas, Zacatecas (32), Guerrero (12), y Tabasco (27) son los estados con el mayor número de profesionistas sobre-educados (por encima del 75%), mientras que Guanajuato (11), Ciudad de México (9), y Querétaro (22) son los que tienen la menor proporción, no obstante aún en esos casos el porcentaje es superior al 50%.

# Años de escolaridad por estados

¿Cuáles son los estados con el mayor número de años de escolaridad?

## Media

```{r}
ocupada %>%
  filter(cs_p13_1 != 99 & !is.na(anios_esc)) %>% 
  mutate(cs_p13_1 = as.integer(cs_p13_1)) %>% 
  group_by(ent) %>% 
  summarise(
    media1 = mean(cs_p13_1),
    media2 = mean(anios_esc)
  ) %>% 
  mutate(
    ent = factor(ent),
    ent = fct_reorder(ent, -media2)
  ) %>% 
  ggplot(aes(ent, media2)) +
  geom_point()
```

Ciudad de México, Sonora y Sinaloa son los estados con el mayor número de años escolares.

## Mediana

¿Cuál es la mediana de años de estudio?

```{r}
ocupada %>%
  filter(cs_p13_1 != 99 & !is.na(anios_esc)) %>% 
  mutate(cs_p13_1 = as.integer(cs_p13_1)) %>% 
  group_by(ent) %>% 
  summarise(
    mediana1 = median(cs_p13_1),
    mediana2 = median(anios_esc)
  ) %>% 
  mutate(
    ent = factor(ent),
    ent = fct_reorder(ent, -mediana2)
  ) %>% 
  ggplot(aes(ent, mediana2)) +
  geom_point()
```

## Moda

¿Cuál es la moda de años de estudio?

```{r}
ocupada %>%
  filter(cs_p13_1 != 99 & !is.na(anios_esc)) %>% 
  mutate(cs_p13_1 = as.integer(cs_p13_1)) %>% 
  group_by(ent, cs_p13_1) %>% 
  summarise(tot = sum(fac_tri.x)) %>% 
  filter(tot == max(tot)) %>% 
  ungroup() %>% 
  rename("moda" = "cs_p13_1") %>% 
  mutate(
    ent = factor(ent),
    ent = fct_reorder(ent, -moda)
  ) %>% 
  ggplot(aes(ent, moda)) +
  geom_point()
```

Parece que existe una relación positiva entre mayores años de estudio y mayor proporción de sobre-educados por entidad federativa, ¿cómo validarlo?

# Relación entre años de estudio y sobre-educación

Con la media

```{r}
comprob1 <- ocupada %>%
  filter(cs_p13_1 != 99 & !is.na(anios_esc)) %>% 
  mutate(cs_p13_1 = as.integer(cs_p13_1)) %>% 
  group_by(ent) %>% 
  summarise(
    media1 = mean(cs_p13_1),
    media2 = mean(anios_esc)
  ) 

comprob2 <- ocupada %>% 
  group_by(ent, edu_mis) %>% 
  summarise(tot = sum(fac_tri.x)) %>% 
  mutate(
    prop = tot/ sum(tot)
    ) %>% 
  filter(edu_mis == 1)

full_join(comprob1, comprob2, by = "ent") %>% 
  ggplot(aes(media1, prop)) +
  geom_point() + 
  geom_smooth()
```

Se observa una relación positiva entre los años escolares y la proporción de sobre-educados, es decir, a mayor año escolar aumenta la proporción de personas sobre-educadas.

Con la moda

```{r}
comprob1 <- ocupada %>%
  filter(cs_p13_1 != 99 & !is.na(anios_esc)) %>% 
  mutate(cs_p13_1 = as.integer(cs_p13_1)) %>% 
  group_by(ent, cs_p13_1) %>% 
  summarise(tot = sum(fac_tri.x)) %>% 
  filter(tot == max(tot)) %>% 
  rename("moda" = "cs_p13_1")

comprob2 <- ocupada %>% 
  group_by(ent, edu_mis) %>% 
  summarise(tot = sum(fac_tri.x)) %>% 
  mutate(
    prop = tot/ sum(tot)
    ) %>% 
  filter(edu_mis == 1)

full_join(comprob1, comprob2, by = "ent") %>% 
  mutate(moda = as.character(moda)) %>% 
  ggplot(aes(moda, prop)) +
  geom_boxplot()
```

Con la moda se confirma resultado, a mayor grado escolar mayor porcentaje de sobre-educados.

# Incidencia (2)

## Condición de informalidad

```{r}
ocupada %>% 
  group_by(emp_ppal, edu_mis) %>% 
  summarise(tot = sum(fac_tri.x)) %>% 
  mutate(prop = tot / sum(tot))
```

Existe una mayor proporción de sobre-educados en condición de informalidad (44%) que en condición de formalidad (29%).

## Ámbito y tamaño de unidad económica

```{r}
ocupada %>% 
  group_by(ambito2, edu_mis) %>% 
  summarise(tot = sum(fac_tri.x)) %>% 
  mutate(prop = tot / sum(tot))
```

## Tipo de unidad económica

```{r}
ocupada %>% 
  group_by(tue1, tue2, edu_mis) %>% 
  summarise(tot = sum(fac_tri.x)) %>% 
  mutate(prop = tot / sum(tot))
```

## Migración

```{r}
library(ggrepel)

ocupada %>% 
  group_by(cs_p20a_1, edu_mis) %>% 
  summarise(tot = sum(fac_tri.x)) %>% 
  mutate(
    prop = tot / sum(tot) * 100,
    edu_mis = factor(edu_mis),
    prop = as.integer(prop)
  ) %>% 
  ggplot(aes(cs_p20a_1, prop, fill = edu_mis)) + 
  geom_col() + 
  ggrepel::geom_label_repel(aes(label = prop))
```

No me gusta como se ve la etiqueta dentro de la gráfica asimismo debo convertir la variable `prop` a entero (`integer`); por ende sólo lo pondré para temas de análisis. 

Las personas que migraron desde otro estado (2) y de otro país (4) tienen mayor proporción de sobre-educación: 43 y 48%, respectivamente. Entonces, migrar supone una desventaja para conseguir un puesto acorde a la formación.

## Causas de migración

```{r}
ocupada %>% 
  group_by(cs_p20c_1, edu_mis) %>% 
  summarise(tot = sum(fac_tri.x)) %>% 
  mutate(prop = tot / sum(tot)) %>% 
  filter(edu_mis == 1) %>%
  arrange(desc(prop))
```

De las personas que reportaron migrar por motivos de estudio (5), el 70% se encuentra sobre-educado mientras que los que migraron para buscar trabajo el 43% está sobre-educado,  y por cambio u oferta de trabajo el 47% (2) lo está.

## Total de trabajos

```{r}
ocupada %>% 
  group_by(t_tra, edu_mis) %>% 
  summarise(tot = sum(fac_tri.x)) %>% 
  mutate(prop = tot / sum(tot))
```

No existen diferencias en la proporción de sobre-educados cuando se tiene 1 o 2 trabajos. ¿Por qué? Acaso, será la jornada laboral.

```{r}
ocupada %>% 
  group_by(dur_est, edu_mis) %>% 
  summarise(tot = sum(fac_tri.x)) %>% 
  mutate(prop = tot / sum(tot), 
         edu_mis = factor(edu_mis)) %>% 
  filter(edu_mis == 0)
  # ggplot(aes(dur_est, prop, fill = edu_mis)) + 
  # geom_col() +
  # scale_y_continuous(breaks = seq(0, 1, by = 0.1))
```

No existen diferencias significativas en cuanto a la duración de la jornada laboral. ¿Al revés?

```{r}
ocupada %>% 
  group_by(edu_mis, t_tra) %>% 
  summarise(tot = sum(fac_tri.x)) %>% 
  mutate(prop = tot / sum(tot))
```

De los que están sobre-educados, sólo el 5% tiene 2 trabajos. ¿Qué dicen acerca de la búsqueda de trabajo?

## Búsqueda de otro empleo

```{r}
ocupada %>% 
  group_by(edu_mis, buscar5c) %>% 
  summarise(tot = sum(fac_tri.x)) %>% 
  mutate(prop = tot / sum(tot))
```

De los que están sobre-educados, sólo el 5% y el 2% reporta buscar trabajo para tener otro empleo o para cambiarse de trabajo. Es decir, a pesar de que estén sobre-educados la mayoría no tiene intención de cambiar de trabajo ¿por qué? La literatura señala que la sobre-educación tiene una tasa de retorno positiva, aunque menor a que si estuviera emparejado al puesto.

## Nivel de ingreso

```{r}
ocupada %>% 
  group_by(ing7c, edu_mis) %>% 
  summarise(tot = sum(fac_tri.x)) %>% 
  mutate(prop = tot / sum(tot),
    edu_mis = factor(edu_mis)) %>% 
  ggplot(aes(ing7c, prop, fill = edu_mis)) + 
    geom_col()
```

Se presenta mayor porcentaje de sobre-educados en el nivel de ingreso de más de 5 salarios mínimos, es decir, a medida que incrementa el nivel de ingreso también aumenta la proporción de sobre-educados. Esto pone en duda la metodología empleada para determinar la sobre-educación.

## Ingreso mensual

```{r}
ocupada %>% 
  filter(ingocup != 0) %>% 
  mutate(edu_mis = factor(edu_mis)) %>% 
  ggplot(aes(edu_mis, ingocup)) + 
  geom_lv()
```

No se observan cambios significativos de ajustados a sobre-educados, incluso se observa que la mediana de sobre-educación es superior que ajustados. ¿Cómo es en el caso de jóvenes?

```{r}
ocupada %>% 
  filter(edad_7g == 3 & ingocup != 0) %>% 
  mutate(edu_mis = factor(edu_mis)) %>% 
  ggplot(aes(edu_mis, ingocup)) + 
  geom_lv()
```

Los valores extremos se presentan en el caso de ajustados, pero de nuevo la mediana de sobre-educación es superior al de ajustados.

### Profesionistas

```{r}
ocupada %>% 
  filter(cs_p13_1 == 7 & ingocup != 0) %>% 
  mutate(edu_mis = factor(edu_mis)) %>% 
  ggplot(aes(edu_mis, ingocup)) + 
  geom_lv()
```

La mediana de requeridos es mayor al de sobre-educación, pero éste último presenta mayores valores extremos

### Jóvenes profesionistas

```{r}
ocupada %>% 
  filter(cs_p13_1 == 7 & edad_7g == 3 & ingocup != 0) %>% 
  mutate(edu_mis = factor(edu_mis)) %>% 
  ggplot(aes(edu_mis, ingocup)) + 
  geom_lv()
```

La mediana de ajustados es superior al de sobre-educación, pero de nuevo éste último presenta valores extremos mayores. Calculemos el ingreso promedio.

### Promedio de Total

```{r}
ocupada %>% 
  filter(ingocup != 0) %>% 
  mutate(edu_mis = factor(edu_mis)) %>% 
  group_by(edu_mis) %>% 
  summarise(
    media = mean(ingocup),
    mediana = median(ingocup)
  )
```

El ingreso mensual promedio es superior en el caso de sobre-educados que ajustados.

### Promedio de Profesionistas

```{r}
ocupada %>% 
  mutate(
    edu_mis = factor(edu_mis),
    cs_p13_1 = as.integer(cs_p13_1)
  ) %>% 
  filter(between(cs_p13_1, 7, 9) & ingocup != 0) %>% 
  mutate(edu_mis = factor(edu_mis)) %>% 
  group_by(edu_mis) %>% 
  summarise(
    media = mean(ingocup),
    mediana = median(ingocup)
  )
```

En el caso de profesionistas, el ingreso mensual de ajustados es superior al de sobre-educados considerando licenciatura, maestría y doctorado.

### Promedio de Jóvenes

```{r}
ocupada %>% 
  mutate(
    edu_mis = factor(edu_mis),
    cs_p13_1 = as.integer(cs_p13_1)
  ) %>% 
  filter(edad_7g == 3 & ingocup != 0) %>% 
  mutate(edu_mis = factor(edu_mis)) %>% 
  group_by(edu_mis) %>% 
  summarise(
    media = mean(ingocup),
    mediana = median(ingocup)
  )
```

En el caso de jóvenes, el ingreso mensual promedio de sobre-educados es superior al de ajustados.

### Promedio de Jóvenes profesionistas

```{r}
ocupada %>% 
  mutate(
    edu_mis = factor(edu_mis),
    cs_p13_1 = as.integer(cs_p13_1)
  ) %>% 
  filter(between(cs_p13_1, 7, 9) & edad_7g == 3 & ingocup != 0) %>% 
  mutate(edu_mis = factor(edu_mis)) %>% 
  group_by(edu_mis) %>% 
  summarise(
    media = mean(ingocup),
    mediana = median(ingocup)
  )
```

Para el caso de jóvenes profesionistas (licenciatura, maestría y doctorado) de 25 a 34 años, el ingreso mensual promedio con sobre-educación es menor al de ajustados. 

# Relación entre ingreso promedio y 

## grupos de edad

```{r}
ocupada %>% 
  mutate(
    edu_mis = factor(edu_mis),
    cs_p13_1 = as.integer(cs_p13_1)
  ) %>% 
  filter(ingocup != 0) %>% 
  mutate(edu_mis = factor(edu_mis)) %>% 
  group_by(edad_7g, edu_mis) %>% 
  summarise(
    media = mean(ingocup),
    mediana = median(ingocup)
  ) %>% 
  ggplot(aes(edad_7g, media, color = edu_mis, group = edu_mis)) +
  geom_point() +
  geom_line()
```

De forma agregada, el ingreso mensual promedio de sobre-educación es superior al de ajustados en todos los grupos de edad.

## grado escolar

```{r}
ocupada %>% 
  mutate(
    edu_mis = factor(edu_mis),
    cs_p13_1 = factor(cs_p13_1)
  ) %>% 
  filter(ingocup != 0) %>% 
  mutate(edu_mis = factor(edu_mis)) %>% 
  group_by(cs_p13_1, edu_mis) %>% 
  summarise(
    media = mean(ingocup),
    mediana = median(ingocup)
  ) %>% 
  ggplot(aes(cs_p13_1, media, color = edu_mis, group = edu_mis)) +
  geom_point() +
  geom_line()
```

Por grado escolar, se observa que el ingreso mensual promedio de sobre-educación es menor al ajustado desde el grado profesional.

## años escolares

```{r}
ocupada %>% 
  mutate(
    edu_mis = factor(edu_mis),
    anios_esc = factor(anios_esc)
  ) %>% 
  filter(ingocup != 0) %>% 
  mutate(edu_mis = factor(edu_mis)) %>% 
  group_by(anios_esc, edu_mis) %>% 
  summarise(
    media = mean(ingocup),
    mediana = median(ingocup)
  ) %>% 
  ggplot(aes(anios_esc, media, color = edu_mis, group = edu_mis)) +
  geom_point() +
  geom_line()
```

Por años de escolaridad, se observa que desde el año 18 el ingreso mensual promedio de sobre-educación es superior al de ajustados. 

## Explicación

Esta situación puede presentarse por determinar de forma errónea los años de educación requeridos en cada ocupación. Se puede solucionar de dos maneras:

1. Construir los años requeridos con la variable `p3`.
2. Elegir otro método, por ejemplo el de @verdugoyverdugo1989. 


# Resumen

En conclusión, puedo decir que con el método de la moda el ingreso mensual promedio de sobre-educación es superior al de ajustados; puede deberse a errores metodológicos, es decir, las personas consideradas como sobre-educadas en realidad no lo están por ende no se ve afectado su ingreso.

# Referencias
