---
title: "Sobre-educación (4)"
output:
  html_document:
    df_print: paged
bibliography: references.bib
---

# Introducción

Este documento es la continuación de:

1.  C:/Prog/tesis/1_Primeros_pasos.Rmd
2.  C:/Prog/tesis/INEGI-2023_Conociendo-ENOE.Rmd
3.  C:/Prog/tesis/2_Analisis_exploratorio_datos1.Rmd
4.  C:/Prog/tesis/3_Limpieza_datos.Rmd
5.  C:/Prog/tesis/4_Panorama_jovenes.Rmd
6.  C:/Prog/tesis/5_Sobre-educacion.Rmd
7.  C:/Prog/tesis/5_Sobre-educacion_2.Rmd
8.  C:/Prog/tesis/5_Sobre-educacion_3.Rmd

# Paquetes requeridos

```{r setup}
library(tidyverse)
# paleta de colores p. 422
library(RColorBrewer)
# letter value plot p. 99 (inglés)
library(lvplot)
# calcular la moda
library(DescTools)
# coeficiente de asimetría
library(moments)
library(EnvStats)

# # 1. vivienda
# viv <- read_csv(
#   "enoet22025/ENOE_VIVT225.csv",
#   col_types = cols(.default = col_character())
# )

# # 2. hogar
# hog <- read_csv(
#   "enoet22025/ENOE_HOGT225.csv",
#   col_types = cols(.default = col_character())
# )

# 3. sociodemográfica
sdem <- read_csv(
  "enoet22025/ENOE_SDEMT225.csv",
  col_types = cols(.default = col_character())
)

# 4. ocupación y empleo I
coe1 <- read_csv(
  "enoet22025/ENOE_COE1T225.csv",
  col_types = cols(.default = col_character())
)

# 5. ocupación y empleo II
coe2 <- read_csv(
  "enoet22025/ENOE_COE2T225.csv",
  col_types = cols(.default = col_character())
)

# segmentación
sdem<- sdem %>% mutate(
  # edad
  eda = as.integer(eda),
  # años de escolaridad
  anios_esc = as.integer(anios_esc),
  # 99 pasa a NA para evitar 99 - edu_req
  anios_esc = if_else(anios_esc != 99, anios_esc, NA),
  # ponderador trimestral
  fac_tri = as.double(fac_tri),
  # ingreso mensual
  ingocup = as.double(ingocup),
  # promedio de ingreso por hora
  ing_x_hrs = as.double(ing_x_hrs)
)

# grupos de edad
sdem <- sdem %>%
  mutate(
    edad_7g = case_when(
      between(eda, 0, 14) ~ "1",
      between(eda, 15, 24) ~ "2",
      between(eda, 25, 34) ~ "3",
      between(eda, 35, 44) ~ "4",
      between(eda, 45, 54) ~ "5",
      between(eda, 55, 64) ~ "6",
      between(eda, 65, 97) ~ "7",
      # edad no especificada mayores a 12
      eda == "98" ~ "98",
      # edad no especificada menores a 12
      eda == "99" ~ "99",
      # NA sin comillas para valores faltantes
      TRUE ~ NA
    )
  )

# carreras universitarias
sdem <- sdem %>% 
  mutate(
    carrera1 = if_else(str_length(cs_p14_c) == 5, str_c("0", cs_p14_c), cs_p14_c),
    carrera2 = if_else(str_length(cs_p14_c) == 5, str_c("0", cs_p14_c), cs_p14_c),
    carrera3 = if_else(str_length(cs_p14_c) == 5, str_c("0", cs_p14_c), cs_p14_c)
  ) %>% 
  separate(
    carrera1,
    # campo amplio
    into = c("carrera1", "res"),
    sep = 2
  ) %>% 
  separate(
    carrera2,
    # campo específico
    into = c("carrera2", "res"),
    sep = 3
  ) %>% 
  separate(
    carrera3,
    # campo detallado
    into = c("carrera3", "res"),
    sep = 4
  ) %>% 
  select(-res)

# grupos ocupacionales
coe1 <- coe1 %>% 
  mutate(
    ocupacion1 = p3,
    ocupacion2 = p3
  ) %>% 
  separate(
    ocupacion1, 
    into = c("ocupacion1", "res"),
    sep = 1
  ) %>% 
  separate(
    ocupacion2,
    into = c("ocupacion2", "res"),
    sep = 2
  ) %>% 
  select(-res)

# población total
pob_total <- sdem %>% 
  filter(
    r_def == "0",
    # es igual a (c_res == "1" | c_res == "3")
    c_res != "2"
  )

# población de 12 y más para unir sdem y coe
pob_12ymas <- sdem %>% 
  filter(
  r_def == "0",
  c_res != "2",
  between(eda, 12, 98)
  )

# unión de sdem y coe
completo <- pob_12ymas %>%
  full_join(coe1, by = c("tipo", "mes_cal", "ent", "con", "v_sel", "n_hog", "h_mud", "n_ren")) %>%
  full_join(coe2, by = c("tipo", "mes_cal", "ent", "con", "v_sel", "n_hog", "h_mud", "n_ren"))

# población de 15 años y más
pob_15ymas <- completo %>% 
  filter(
    r_def.x == "0",
    c_res != "2",
    between(eda.x, 15, 98)
  )

# INEGI(2023: 21)
ocupada <- pob_15ymas %>% 
  filter(clase2 == 1)

# INEGI(2023: 25)
desocupada <- pob_15ymas %>% 
  filter(clase2 == 2)

# INEGI(2023: 26)
pnea <- pob_15ymas %>% 
  filter(clase1 == 2)
```

# Años de educación requeridos con los tres métodos

## Con `ocupacion1`

```{r}
# métodos: verdugo y verdugo, y mediana
edu_req1_ocu1 <- ocupada %>%
  filter(!is.na(anios_esc)) %>% 
  group_by(ocupacion1) %>%
  summarise(
    vv_neg_ocu1 = mean(anios_esc) - sd(anios_esc),
    vv_pos_ocu1 = mean(anios_esc) + sd(anios_esc),
    mediana_ocu1 = median(anios_esc)
  )

# método: moda
edu_req2_ocu1 <- ocupada %>%
  filter(!is.na(anios_esc)) %>% 
  group_by(ocupacion1, anios_esc) %>% 
  summarise(
    tot = sum(fac_tri.x)
  ) %>% 
    filter(tot == max(tot)) %>% 
    rename("moda_ocu1" = "anios_esc") %>% 
    select(-tot)

# variable de desajuste educativo
ocupada <- ocupada %>% left_join(edu_req1_ocu1, by = "ocupacion1") %>% 
  left_join(edu_req2_ocu1, by = "ocupacion1") %>% 
  mutate(
    anios_esc = as.double(anios_esc), 
    moda_ocu1 = as.double(moda_ocu1),
    # verdugo y verdugo
    edu_mis_vv_ocu1 = case_when(
      anios_esc > vv_pos_ocu1 ~ 1,
      anios_esc < vv_neg_ocu1 ~ 2,
      TRUE ~ 0
    ),
    # mediana
    edu_mis_med_ocu1 = case_when(
      anios_esc > mediana_ocu1 ~ 1,
      anios_esc < mediana_ocu1 ~ 2,
      TRUE ~ 0
    ),
    # moda
    edu_mis_mod_ocu1 = case_when(
      anios_esc > moda_ocu1 ~ 1,
      anios_esc < moda_ocu1 ~ 2,
      TRUE ~ 0
    )
  )
```

## con `ocupacion2`

```{r}
# métodos: verdugo y verdugo, y mediana
edu_req1_ocu2 <- ocupada %>%
  filter(!is.na(anios_esc)) %>% 
  group_by(ocupacion2) %>%
  summarise(
    vv_neg_ocu2 = mean(anios_esc) - sd(anios_esc),
    vv_pos_ocu2 = mean(anios_esc) + sd(anios_esc),
    mediana_ocu2 = median(anios_esc)
  )

# método: moda
edu_req2_ocu2 <- ocupada %>%
  filter(!is.na(anios_esc)) %>% 
  group_by(ocupacion2, anios_esc) %>% 
  summarise(
    tot = sum(fac_tri.x)
  ) %>% 
    filter(tot == max(tot)) %>% 
    rename("moda_ocu2" = "anios_esc") %>% 
    select(-tot)

# variable de desajuste educativo
ocupada <- ocupada %>% left_join(edu_req1_ocu2, by = "ocupacion2") %>% 
  left_join(edu_req2_ocu2, by = "ocupacion2") %>% 
  mutate(
    anios_esc = as.double(anios_esc), 
    moda_ocu2 = as.double(moda_ocu2),
    # verdugo y verdugo
    edu_mis_vv_ocu2 = case_when(
      anios_esc > vv_pos_ocu2 ~ 1,
      anios_esc < vv_neg_ocu2 ~ 2,
      TRUE ~ 0
    ),
    # mediana
    edu_mis_med_ocu2 = case_when(
      anios_esc > mediana_ocu2 ~ 1,
      anios_esc < mediana_ocu2 ~ 2,
      TRUE ~ 0
    ),
    # moda
    edu_mis_mod_ocu2 = case_when(
      anios_esc > moda_ocu2 ~ 1,
      anios_esc < moda_ocu2 ~ 2,
      TRUE ~ 0
    )
  )
```

## con `p3`

```{r}
# métodos: verdugo y verdugo, y mediana
edu_req1_p3 <- ocupada %>%
  filter(!is.na(anios_esc)) %>% 
  group_by(p3) %>%
  summarise(
    vv_neg_p3 = mean(anios_esc) - sd(anios_esc),
    vv_pos_p3 = mean(anios_esc) + sd(anios_esc),
    mediana_p3 = median(anios_esc)
  )

# método: moda
edu_req2_p3 <- ocupada %>%
  filter(!is.na(anios_esc)) %>% 
  group_by(p3, anios_esc) %>% 
  summarise(
    tot = sum(fac_tri.x)
  ) %>% 
    filter(tot == max(tot)) %>% 
    rename("moda_p3" = "anios_esc") %>% 
    select(-tot)

# variable de desajuste educativo
ocupada <- ocupada %>% left_join(edu_req1_p3, by = "p3") %>% 
  left_join(edu_req2_p3, by = "p3") %>% 
  mutate(
    anios_esc = as.double(anios_esc), 
    moda_p3 = as.double(moda_p3),
    # verdugo y verdugo
    edu_mis_vv_p3 = case_when(
      anios_esc > vv_pos_p3 ~ 1,
      anios_esc < vv_neg_p3 ~ 2,
      TRUE ~ 0
    ),
    # mediana
    edu_mis_med_p3 = case_when(
      anios_esc > mediana_p3 ~ 1,
      anios_esc < mediana_p3 ~ 2,
      TRUE ~ 0
    ),
    # moda
    edu_mis_mod_p3 = case_when(
      anios_esc > moda_p3 ~ 1,
      anios_esc < moda_p3 ~ 2,
      TRUE ~ 0
    )
  )
```

# Incidencia

## `ocupacion1`

### Verdugo y Verdugo

```{r}
ocupada %>% 
  group_by(edu_mis_vv_ocu1) %>% 
  summarise(tot = sum(fac_tri.x)) %>% 
  mutate(prop = tot / sum(tot))
```

### Mediana

```{r}
ocupada %>% 
  group_by(edu_mis_med_ocu1) %>% 
  summarise(tot = sum(fac_tri.x)) %>% 
  mutate(prop = tot / sum(tot))
```

### Moda

```{r}
ocupada %>% 
  group_by(edu_mis_mod_ocu1) %>% 
  summarise(tot = sum(fac_tri.x)) %>% 
  mutate(prop = tot / sum(tot))
```

## `ocupacion2`

### Verdugo y Verdugo

```{r}
ocupada %>% 
  group_by(edu_mis_vv_ocu2) %>% 
  summarise(tot = sum(fac_tri.x)) %>% 
  mutate(prop = tot / sum(tot))
```

### Mediana

```{r}
ocupada %>% 
  group_by(edu_mis_med_ocu2) %>% 
  summarise(tot = sum(fac_tri.x)) %>% 
  mutate(prop = tot / sum(tot))
```

### Moda

```{r}
ocupada %>% 
  group_by(edu_mis_mod_ocu2) %>% 
  summarise(tot = sum(fac_tri.x)) %>% 
  mutate(prop = tot / sum(tot))
```

## `p3`

### Verdugo y Verdugo

```{r}
ocupada %>% 
  group_by(edu_mis_vv_p3) %>% 
  summarise(tot = sum(fac_tri.x)) %>% 
  mutate(prop = tot / sum(tot))
```

### Mediana

```{r}
ocupada %>% 
  group_by(edu_mis_med_p3) %>% 
  summarise(tot = sum(fac_tri.x)) %>% 
  mutate(prop = tot / sum(tot))
```

### Moda

```{r}
ocupada %>% 
  group_by(edu_mis_mod_p3) %>% 
  summarise(tot = sum(fac_tri.x)) %>% 
  mutate(prop = tot / sum(tot))
```

Listo! Se tienen los tres métodos estadísticos: media, moda y mediana construidos con los tres grupos ocupacionales: división, principal y unitario.

# Ingreso mensual promedio

## `ocupacion1`

### Media

```{r}
ocupada %>% 
  filter(ingocup != 0) %>% 
  mutate(edu_mis_vv_ocu1 = factor(edu_mis_vv_ocu1)) %>% 
  group_by(edu_mis_vv_ocu1) %>% 
  summarise(
    media = mean(ingocup),
    mediana = median(ingocup)
  )
```

### Moda

```{r}
ocupada %>% 
  filter(ingocup != 0) %>% 
  mutate(edu_mis_mod_ocu1 = factor(edu_mis_mod_ocu1)) %>% 
  group_by(edu_mis_mod_ocu1) %>% 
  summarise(
    media = mean(ingocup),
    mediana = median(ingocup)
  )
```

### Mediana

```{r}
ocupada %>% 
  filter(ingocup != 0) %>% 
  mutate(edu_mis_med_ocu1 = factor(edu_mis_med_ocu1)) %>% 
  group_by(edu_mis_med_ocu1) %>% 
  summarise(
    media = mean(ingocup),
    mediana = median(ingocup)
  )
```

## `ocupacion2`

### Media

```{r}
ocupada %>% 
  filter(ingocup != 0) %>% 
  mutate(edu_mis_vv_ocu2 = factor(edu_mis_vv_ocu2)) %>% 
  group_by(edu_mis_vv_ocu2) %>% 
  summarise(
    media = mean(ingocup),
    mediana = median(ingocup)
  )
```

## `P3` 

### Media

```{r}
ocupada %>% 
  filter(ingocup != 0) %>% 
  mutate(edu_mis_vv_p3 = factor(edu_mis_vv_p3)) %>% 
  group_by(edu_mis_vv_p3) %>% 
  summarise(
    media = mean(ingocup),
    mediana = median(ingocup)
  )
```

# Diagrama de caja

## `ocupacion1`

### Media

```{r}
ocupada %>% 
  filter(ingocup != 0) %>% 
  mutate(edu_mis_vv_ocu1 = factor(edu_mis_vv_ocu1)) %>%
  ggplot(aes(edu_mis_vv_ocu1, ingocup)) + 
  geom_lv()
```

### Moda

```{r}
ocupada %>% 
  filter(ingocup != 0) %>% 
  mutate(edu_mis_mod_ocu1 = factor(edu_mis_mod_ocu1)) %>%
  ggplot(aes(edu_mis_mod_ocu1, ingocup)) + 
  geom_lv()
```

### Mediana

```{r}
ocupada %>% 
  filter(ingocup != 0) %>% 
  mutate(edu_mis_med_ocu1 = factor(edu_mis_med_ocu1)) %>%
  ggplot(aes(edu_mis_med_ocu1, ingocup)) + 
  geom_lv()
```

## `ocupacion2`

### Media

```{r}
ocupada %>% 
  filter(ingocup != 0) %>% 
  mutate(edu_mis_vv_ocu2 = factor(edu_mis_vv_ocu2)) %>%
  ggplot(aes(edu_mis_vv_ocu2, ingocup)) + 
  geom_lv()
```

# Promedio de ingreso por hora trabajada

## `ocupacion1`

### Media

```{r}
ocupada %>% 
  filter(ing_x_hrs != 0) %>% 
  mutate(edu_mis_vv_ocu1 = factor(edu_mis_vv_ocu1)) %>% 
  group_by(edu_mis_vv_ocu1) %>% 
  summarise(
    media = mean(ing_x_hrs),
    mediana = median(ing_x_hrs)
  )
```

# Relación de ingreso mensual promedio con

## años de escolaridad

### `ocupacion1`

#### media

```{r}
ocupada %>% 
  mutate(
    edu_mis_vv_ocu1 = factor(edu_mis_vv_ocu1),
    anios_esc = factor(anios_esc)
  ) %>% 
  filter(ingocup != 0) %>% 
  group_by(anios_esc, edu_mis_vv_ocu1) %>% 
  summarise(
    media = mean(ingocup),
    mediana = median(ingocup)
  ) %>% 
  ggplot(aes(anios_esc, media, color = edu_mis_vv_ocu1, group = edu_mis_vv_ocu1)) +
  geom_point() +
  geom_line()
```

#### moda

```{r}
ocupada %>% 
  mutate(
    edu_mis_mod_ocu1 = factor(edu_mis_mod_ocu1),
    anios_esc = factor(anios_esc)
  ) %>% 
  filter(ingocup != 0) %>% 
  group_by(anios_esc, edu_mis_mod_ocu1) %>% 
  summarise(
    media = mean(ingocup),
    mediana = median(ingocup)
  ) %>% 
  ggplot(aes(anios_esc, media, color = edu_mis_mod_ocu1, group = edu_mis_mod_ocu1)) +
  geom_point() +
  geom_line()
```

#### mediana

```{r}
ocupada %>% 
  mutate(
    edu_mis_med_ocu1 = factor(edu_mis_med_ocu1),
    anios_esc = factor(anios_esc)
  ) %>% 
  filter(ingocup != 0) %>% 
  group_by(anios_esc, edu_mis_med_ocu1) %>% 
  summarise(
    media = mean(ingocup),
    mediana = median(ingocup)
  ) %>% 
  ggplot(aes(anios_esc, media, color = edu_mis_med_ocu1, group = edu_mis_med_ocu1)) +
  geom_point() +
  geom_line()
```

### `ocupacion2`

#### media

```{r}
ocupada %>% 
  mutate(
    edu_mis_vv_ocu2 = factor(edu_mis_vv_ocu2),
    anios_esc = factor(anios_esc)
  ) %>% 
  filter(ingocup != 0) %>% 
  group_by(anios_esc, edu_mis_vv_ocu2) %>% 
  summarise(
    media = mean(ingocup),
    mediana = median(ingocup)
  ) %>% 
  ggplot(aes(anios_esc, media, color = edu_mis_vv_ocu2, group = edu_mis_vv_ocu2)) +
  geom_point() +
  geom_line()
```

### `p3`

#### media

```{r}
ocupada %>% 
  mutate(
    edu_mis_vv_p3 = factor(edu_mis_vv_p3),
    anios_esc = factor(anios_esc)
  ) %>% 
  filter(ingocup != 0) %>% 
  group_by(anios_esc, edu_mis_vv_p3) %>% 
  summarise(
    media = mean(ingocup),
    mediana = median(ingocup)
  ) %>% 
  ggplot(aes(anios_esc, media, color = edu_mis_vv_p3, group = edu_mis_vv_p3)) +
  geom_point() +
  geom_line()
```

#### moda

```{r}
ocupada %>% 
  mutate(
    edu_mis_mod_p3 = factor(edu_mis_mod_p3),
    anios_esc = factor(anios_esc)
  ) %>% 
  filter(ingocup != 0) %>% 
  group_by(anios_esc, edu_mis_mod_p3) %>% 
  summarise(
    media = mean(ingocup),
    mediana = median(ingocup)
  ) %>% 
  ggplot(aes(anios_esc, media, color = edu_mis_mod_p3, group = edu_mis_mod_p3)) +
  geom_point() +
  geom_line()
```

#### mediana

```{r}
ocupada %>% 
  mutate(
    edu_mis_med_p3 = factor(edu_mis_med_p3),
    anios_esc = factor(anios_esc)
  ) %>% 
  filter(ingocup != 0) %>% 
  group_by(anios_esc, edu_mis_med_p3) %>% 
  summarise(
    media = mean(ingocup),
    mediana = median(ingocup)
  ) %>% 
  ggplot(aes(anios_esc, media, color = edu_mis_med_p3, group = edu_mis_med_p3)) +
  geom_point() +
  geom_line()
```

## Por edad

### `ocupacion1`

#### media

```{r}
ocupada %>% 
  mutate(
    edu_mis_vv_ocu1 = factor(edu_mis_vv_ocu1)
  ) %>% 
  filter(ingocup != 0) %>% 
  group_by(eda.x, edu_mis_vv_ocu1) %>% 
  summarise(
    media = mean(ingocup),
    mediana = median(ingocup)
  ) %>% 
  ggplot(aes(eda.x, media, color = edu_mis_vv_ocu1, group = edu_mis_vv_ocu1)) +
  geom_line()
```

### `ocupacion2`

#### media

```{r}
ocupada %>% 
  mutate(
    edu_mis_vv_ocu2 = factor(edu_mis_vv_ocu2)
  ) %>% 
  filter(ingocup != 0) %>% 
  group_by(eda.x, edu_mis_vv_ocu2) %>% 
  summarise(
    media = mean(ingocup),
    mediana = median(ingocup)
  ) %>% 
  ggplot(aes(eda.x, media, color = edu_mis_vv_ocu2, group = edu_mis_vv_ocu2)) +
  geom_line()
```

### `p3`

#### media

```{r}
ocupada %>% 
  mutate(
    edu_mis_vv_p3 = factor(edu_mis_vv_p3)
  ) %>% 
  filter(ingocup != 0) %>% 
  group_by(eda.x, edu_mis_vv_p3) %>% 
  summarise(
    media = mean(ingocup),
    mediana = median(ingocup)
  ) %>% 
  ggplot(aes(eda.x, media, color = edu_mis_vv_p3, group = edu_mis_vv_p3)) +
  geom_line()
```

#### moda

```{r}
ocupada %>% 
  mutate(
    edu_mis_mod_p3 = factor(edu_mis_mod_p3)
  ) %>% 
  filter(ingocup != 0) %>% 
  group_by(eda.x, edu_mis_mod_p3) %>% 
  summarise(
    media = mean(ingocup),
    mediana = median(ingocup)
  ) %>% 
  ggplot(aes(eda.x, media, color = edu_mis_mod_p3, group = edu_mis_mod_p3)) +
  geom_line()
```

#### mediana

```{r}
ocupada %>% 
  mutate(
    edu_mis_med_p3 = factor(edu_mis_med_p3)
  ) %>% 
  filter(ingocup != 0) %>% 
  group_by(eda.x, edu_mis_med_p3) %>% 
  summarise(
    media = mean(ingocup),
    mediana = median(ingocup)
  ) %>% 
  ggplot(aes(eda.x, media, color = edu_mis_med_p3, group = edu_mis_med_p3)) +
  geom_line()
```

# Relación de sobre-educación con

## Grupos de edad

### `ocupacion1`

#### media

```{r}
ocupada %>% 
  # filter(edad_7g != 98) %>% 
  mutate(
    edad_7g = factor(edad_7g),
    edu_mis_vv_ocu1 = factor(edu_mis_vv_ocu1)
  ) %>% 
  group_by(edad_7g, edu_mis_vv_ocu1) %>%
  summarise(tot = sum(fac_tri.x)) %>% 
  mutate(prop = tot / sum(tot)) %>%
  ggplot(aes(edad_7g, prop, color = edu_mis_vv_ocu1, group = edu_mis_vv_ocu1)) +
  geom_point() +
  geom_line()
```

#### moda

```{r}
ocupada %>% 
  # filter(edad_7g != 98) %>% 
  mutate(
    edad_7g = factor(edad_7g),
    edu_mis_mod_ocu1 = factor(edu_mis_mod_ocu1)
  ) %>% 
  group_by(edad_7g, edu_mis_mod_ocu1) %>%
  summarise(tot = sum(fac_tri.x)) %>% 
  mutate(prop = tot / sum(tot)) %>%
  ggplot(aes(edad_7g, prop, color = edu_mis_mod_ocu1, group = edu_mis_mod_ocu1)) +
  geom_point() +
  geom_line()
```

#### mediana

```{r}
ocupada %>% 
  # filter(edad_7g != 98) %>% 
  mutate(
    edad_7g = factor(edad_7g),
    edu_mis_med_ocu1 = factor(edu_mis_med_ocu1)
  ) %>% 
  group_by(edad_7g, edu_mis_med_ocu1) %>%
  summarise(tot = sum(fac_tri.x)) %>% 
  mutate(prop = tot / sum(tot)) %>%
  ggplot(aes(edad_7g, prop, color = edu_mis_med_ocu1, group = edu_mis_med_ocu1)) +
  geom_point() +
  geom_line()
```

Con los tres métodos, y utilizando los distintos grupos ocupacionales (`ocupacion1`, `ocupacion2` y `p3`), se observa que el ingreso mensual promedio de individuos con sobre-educación es superior al ingreso de individuos con educación ajustada al puesto. 

# Referencias


