---
title: "Sobre-educación 3: moda y `p3`"
output:
  html_document:
    df_print: paged
bibliography: references.bib
---

# Introducción

Este documento es la continuación de:

1.  C:/Prog/tesis/1_Primeros_pasos.Rmd
2.  C:/Prog/tesis/INEGI-2023_Conociendo-ENOE.Rmd
3.  C:/Prog/tesis/2_Analisis_exploratorio_datos1.Rmd
4.  C:/Prog/tesis/3_Limpieza_datos.Rmd
5.  C:/Prog/tesis/4_Panorama_jovenes.Rmd
6.  C:/Prog/tesis/5_Sobre-educacion.Rmd
7.  C:/Prog/tesis/5_Sobre-educacion_2.Rmd

Se determinará la sobre-educación con el método de la moda y la variable `p3` que contiene el grupo ocupacional unitario (de menor agregación) para validar el ingreso mensual promedio por tipo de desajuste educativo.

# Paquetes requeridos

```{r setup}
library(tidyverse)
# paleta de colores p. 422
library(RColorBrewer)
# letter value plot p. 99 (inglés)
library(lvplot)
# calcular la moda
library(DescTools)
# coeficiente de asimetría
library(moments)
library(EnvStats)

# # 1. vivienda
# viv <- read_csv(
#   "enoet22025/ENOE_VIVT225.csv",
#   col_types = cols(.default = col_character())
# )

# # 2. hogar
# hog <- read_csv(
#   "enoet22025/ENOE_HOGT225.csv",
#   col_types = cols(.default = col_character())
# )

# 3. sociodemográfica
sdem <- read_csv(
  "enoet22025/ENOE_SDEMT225.csv",
  col_types = cols(.default = col_character())
)

# 4. ocupación y empleo I
coe1 <- read_csv(
  "enoet22025/ENOE_COE1T225.csv",
  col_types = cols(.default = col_character())
)

# 5. ocupación y empleo II
coe2 <- read_csv(
  "enoet22025/ENOE_COE2T225.csv",
  col_types = cols(.default = col_character())
)

# segmentación
sdem<- sdem %>% mutate(
  # edad
  eda = as.integer(eda),
  # años de escolaridad
  anios_esc = as.integer(anios_esc),
  # 99 pasa a NA para evitar 99 - edu_req
  anios_esc = if_else(anios_esc != 99, anios_esc, NA),
  # ponderador trimestral
  fac_tri = as.double(fac_tri),
  # ingreso mensual
  ingocup = as.double(ingocup),
  # promedio de ingreso por hora
  ing_x_hrs = as.double(ing_x_hrs)
)

# grupos de edad
sdem <- sdem %>%
  mutate(
    edad_7g = case_when(
      between(eda, 0, 14) ~ "1",
      between(eda, 15, 24) ~ "2",
      between(eda, 25, 34) ~ "3",
      between(eda, 35, 44) ~ "4",
      between(eda, 45, 54) ~ "5",
      between(eda, 55, 64) ~ "6",
      between(eda, 65, 97) ~ "7",
      # edad no especificada mayores a 12
      eda == "98" ~ "98",
      # edad no especificada menores a 12
      eda == "99" ~ "99",
      # NA sin comillas para valores faltantes
      TRUE ~ NA
    )
  )

# carreras universitarias
sdem <- sdem %>% 
  mutate(
    carrera1 = if_else(str_length(cs_p14_c) == 5, str_c("0", cs_p14_c), cs_p14_c),
    carrera2 = if_else(str_length(cs_p14_c) == 5, str_c("0", cs_p14_c), cs_p14_c),
    carrera3 = if_else(str_length(cs_p14_c) == 5, str_c("0", cs_p14_c), cs_p14_c)
  ) %>% 
  separate(
    carrera1,
    # campo amplio
    into = c("carrera1", "res"),
    sep = 2
  ) %>% 
  separate(
    carrera2,
    # campo específico
    into = c("carrera2", "res"),
    sep = 3
  ) %>% 
  separate(
    carrera3,
    # campo detallado
    into = c("carrera3", "res"),
    sep = 4
  ) %>% 
  select(-res)

# grupos ocupacionales
coe1 <- coe1 %>% 
  mutate(
    ocupacion1 = p3,
    ocupacion2 = p3
  ) %>% 
  separate(
    ocupacion1, 
    into = c("ocupacion1", "res"),
    sep = 1
  ) %>% 
  separate(
    ocupacion2,
    into = c("ocupacion2", "res"),
    sep = 2
  ) %>% 
  select(-res)

# población total
pob_total <- sdem %>% 
  filter(
    r_def == "0",
    # es igual a (c_res == "1" | c_res == "3")
    c_res != "2"
  )

# población de 12 y más para unir sdem y coe
pob_12ymas <- sdem %>% 
  filter(
  r_def == "0",
  c_res != "2",
  between(eda, 12, 98)
  )

# unión de sdem y coe
completo <- pob_12ymas %>%
  full_join(coe1, by = c("tipo", "mes_cal", "ent", "con", "v_sel", "n_hog", "h_mud", "n_ren")) %>%
  full_join(coe2, by = c("tipo", "mes_cal", "ent", "con", "v_sel", "n_hog", "h_mud", "n_ren"))

# población de 15 años y más
pob_15ymas <- completo %>% 
  filter(
    r_def.x == "0",
    c_res != "2",
    between(eda.x, 15, 98)
  )

# INEGI(2023: 21)
ocupada <- pob_15ymas %>% 
  filter(clase2 == 1)

# INEGI(2023: 25)
desocupada <- pob_15ymas %>% 
  filter(clase2 == 2)

# INEGI(2023: 26)
pnea <- pob_15ymas %>% 
  filter(clase1 == 2)
```

# Educación requerida con moda y `p3`

Se determinan los años requeridos en cada ocupación mediante la variable `p3` con el método de la moda

```{r}
# escolaridad requerida con la moda
edu_req <- ocupada %>%
  group_by(p3, anios_esc) %>%
  summarise(tot = sum(fac_tri.x)) %>%
  filter(tot == max(tot)) %>%
  rename("moda" = "anios_esc") %>%
  select(-tot)

# variable de education mismatch
ocupada <- left_join(ocupada, edu_req, by = "p3") %>%
  mutate(
    edu_mis = case_when(
      # overeducation
      anios_esc > moda ~ 1,
      # undereducation
      anios_esc < moda ~ 2,
      # required
      TRUE ~ 0
    )
  )
```

# Incidencia

```{r}
ocupada %>% 
  group_by(edu_mis) %>%
  summarise(tot = sum(fac_tri.x)) %>%
  mutate(prop = tot / sum(tot))
```

## Por sexo

```{r}
ocupada %>% 
  group_by(sex, edu_mis) %>%
  summarise(tot = sum(fac_tri.x)) %>%
  mutate(prop = tot / sum(tot)) 
```

```{r}
ocupada %>% 
  group_by(edu_mis, sex) %>%
  summarise(tot = sum(fac_tri.x)) %>%
  mutate(prop = tot / sum(tot)) 
```

# Ingreso mensual promedio

## Total

```{r}
ocupada %>% 
  filter(ingocup != 0) %>% 
  mutate(edu_mis = factor(edu_mis)) %>% 
  group_by(edu_mis) %>% 
  summarise(
    media = mean(ingocup),
    mediana = median(ingocup)
  )
```

## Jóvenes profesionistas

```{r}
ocupada %>% 
  mutate(
    edu_mis = factor(edu_mis),
    cs_p13_1 = as.integer(cs_p13_1)
  ) %>% 
  filter(between(cs_p13_1, 7, 9) & edad_7g == 3 & ingocup != 0) %>% 
  mutate(edu_mis = factor(edu_mis)) %>% 
  group_by(edu_mis) %>% 
  summarise(
    media = mean(ingocup),
    mediana = median(ingocup)
  )
```

# Relación entre ingreso promedio y

## grupos de edad

```{r}
ocupada %>% 
  mutate(
    edu_mis = factor(edu_mis),
    cs_p13_1 = as.integer(cs_p13_1)
  ) %>% 
  filter(ingocup != 0) %>% 
  mutate(edu_mis = factor(edu_mis)) %>% 
  group_by(edad_7g, edu_mis) %>% 
  summarise(
    media = mean(ingocup),
    mediana = median(ingocup)
  ) %>% 
  ggplot(aes(edad_7g, media, color = edu_mis, group = edu_mis)) +
  geom_point() +
  geom_line()
```

## edad

```{r}
ocupada %>% 
  filter(ingocup != 0) %>% 
  mutate(edu_mis = factor(edu_mis)) %>% 
  group_by(eda.x, edu_mis) %>% 
  summarise(
    media = mean(ingocup),
    mediana = median(ingocup)
  ) %>% 
  ggplot(aes(eda.x, media, color = edu_mis, group = edu_mis)) +
  geom_line() 
```

## años de escolaridad

```{r}
ocupada %>% 
  mutate(
    edu_mis = factor(edu_mis),
    anios_esc = factor(anios_esc)
  ) %>% 
  filter(ingocup != 0) %>% 
  mutate(edu_mis = factor(edu_mis)) %>% 
  group_by(anios_esc, edu_mis) %>% 
  summarise(
    media = mean(ingocup),
    mediana = median(ingocup)
  ) %>% 
  ggplot(aes(anios_esc, media, color = edu_mis, group = edu_mis)) +
  geom_point() +
  geom_line()
```

# Resumen

Al igual que con el método de la moda y la variable `ocupacion1`, cuando se utiliza `p3` también se observa que el ingreso mensual promedio es superior para el caso de sobre-educación que con respecto a ajustados al puesto, excepto cuando se grafica considerando los años de escolaridad. 

# Referencias
