---
title: "Efecto salarial 2"
output:
  html_document:
    df_print: paged
bibliography: references.bib
---

# Introducción

Este documento es la continuación de:

1.  C:/Prog/tesis/1_Primeros_pasos.Rmd
2.  C:/Prog/tesis/INEGI-2023_Conociendo-ENOE.Rmd
3.  C:/Prog/tesis/2_Analisis_exploratorio_datos1.Rmd
4.  C:/Prog/tesis/3_Limpieza_datos.Rmd
5.  C:/Prog/tesis/4_Panorama_jovenes.Rmd
6.  C:/Prog/tesis/5_Sobre-educacion.Rmd
7.  C:/Prog/tesis/5_Sobre-educacion_2.Rmd
8.  C:/Prog/tesis/5_Sobre-educacion_3.Rmd
9.  C:/Prog/tesis/5_Sobre-educacion_4.Rmd
10. C:/Prog/tesis/5_Sobre-educacion_5.Rmd
11. C:/Prog/tesis/6_Efecto_salarial_1.Rmd

# Instalación

```{r setup}
# paquetes ==========================================================
library(tidyverse)
# paleta de colores p. 422
library(RColorBrewer)
# letter value plot p. 99 (inglés)
library(lvplot)
# # calcular la moda
# library(DescTools)
# # coeficiente de asimetría
# library(moments)
# library(EnvStats)
library(modelr)

# importación =======================================================
# 3. sociodemográfica
sdem <- read_csv(
  "enoet22025/ENOE_SDEMT225.csv",
  col_types = cols(.default = col_character())
)

# 4. ocupación y empleo I
coe1 <- read_csv(
  "enoet22025/ENOE_COE1T225.csv",
  col_types = cols(.default = col_character())
)

# 5. ocupación y empleo II
coe2 <- read_csv(
  "enoet22025/ENOE_COE2T225.csv",
  col_types = cols(.default = col_character())
)

# segmentación ======================================================
sdem<- sdem %>% mutate(
  # edad
  eda = as.integer(eda),
  # años de escolaridad
  escolaridad = as.integer(anios_esc),
  # 99 pasa a NA para evitar 99 - edu_req
  escolaridad = if_else(escolaridad != 99, escolaridad, NA),
  # ponderador trimestral
  fac_tri = as.double(fac_tri),
  # ingreso mensual
  ing_mensual = as.double(ingocup),
  # 0 pasa a NA ya que 0==NA en p6b2
  ing_mensual = if_else(ing_mensual != 0, ing_mensual, NA),
  # promedio de ingreso por hora
  ing_hora = as.double(ing_x_hrs),
  # 0 pasa a NA ya que 0==NA en p6b2 y en dur9c == 1 & 9
  ing_hora = if_else(ing_hora != 0, ing_hora, NA)
)

# construcción de variables =========================================
# grupos de edad OECD(2019: 135)
sdem <- sdem %>%
  mutate(
    edad_7g = case_when(
      between(eda, 0, 14) ~ "1",
      between(eda, 15, 24) ~ "2",
      between(eda, 25, 34) ~ "3",
      between(eda, 35, 44) ~ "4",
      between(eda, 45, 54) ~ "5",
      between(eda, 55, 64) ~ "6",
      between(eda, 65, 97) ~ "7",
      # edad no especificada mayores a 12 INEGI(2024:16)
      eda == "98" ~ "98",
      # edad no especificada menores a 12 INEGI(2024:16)
      eda == "99" ~ "99",
      # NA sin comillas para valores faltantes
      TRUE ~ NA
    )
  )

# carreras universitaria INEGI(2016: 13)
sdem <- sdem %>% 
  mutate(
    carrera1 = if_else(str_length(cs_p14_c) == 5, str_c("0", cs_p14_c), cs_p14_c),
    carrera2 = if_else(str_length(cs_p14_c) == 5, str_c("0", cs_p14_c), cs_p14_c),
    carrera3 = if_else(str_length(cs_p14_c) == 5, str_c("0", cs_p14_c), cs_p14_c)
  ) %>% 
  separate(
    carrera1,
    # campo amplio
    into = c("carrera1", "res"),
    sep = 2
  ) %>% 
  separate(
    carrera2,
    # campo específico
    into = c("carrera2", "res"),
    sep = 3
  ) %>% 
  separate(
    carrera3,
    # campo detallado
    into = c("carrera3", "res"),
    sep = 4
  ) %>% 
  select(-res)

# grupos ocupacionales INEGI(2019: 22)
coe1 <- coe1 %>% 
  mutate(
    ocupacion1 = p3,
    ocupacion2 = p3
  ) %>% 
  separate(
    ocupacion1, 
    into = c("ocupacion1", "res"),
    sep = 1
  ) %>% 
  separate(
    ocupacion2,
    into = c("ocupacion2", "res"),
    sep = 2
  ) %>% 
  select(-res)

# creación de tablas ================================================
# población total INEGI(2023:21)
pob_total <- sdem %>% 
  filter(
    r_def == "0",
    # es igual a (c_res == "1" | c_res == "3")
    c_res != "2"
  )

# población de 12 y más para unir sdem y coe INEGI(2023:9)
pob_12ymas <- sdem %>% 
  filter(
  r_def == "0",
  c_res != "2",
  between(eda, 12, 98)
  )

# unión de sdem y coe INEGI(2023:9)
completo <- pob_12ymas %>%
  full_join(coe1, by = c("tipo", "mes_cal", "ent", "con", "v_sel", "n_hog", "h_mud", "n_ren")) %>%
  full_join(coe2, by = c("tipo", "mes_cal", "ent", "con", "v_sel", "n_hog", "h_mud", "n_ren"))

# población de 15 años y más INEGI(2023:21)
pob_15ymas <- completo %>% 
  filter(
    r_def.x == "0",
    c_res != "2",
    between(eda.x, 15, 98)
  )

# INEGI(2023: 21)
ocupada <- pob_15ymas %>% 
  filter(clase2 == 1)

# INEGI(2023: 25)
desocupada <- pob_15ymas %>% 
  filter(clase2 == 2)

# INEGI(2023: 26)
pnea <- pob_15ymas %>% 
  filter(clase1 == 2)

# sobre-educación ===================================================

# con el grupo división INEGI(2020: 22) -----------------------------
# métodos: verdugo y verdugo, y mediana
edu_req1_ocu1 <- ocupada %>%
  filter(!is.na(escolaridad)) %>% 
  group_by(ocupacion1) %>%
  summarise(
    vv_neg_ocu1 = mean(escolaridad) - sd(escolaridad),
    vv_pos_ocu1 = mean(escolaridad) + sd(escolaridad),
    mediana_ocu1 = median(escolaridad)
  )

# método: moda
edu_req2_ocu1 <- ocupada %>%
  filter(!is.na(escolaridad)) %>% 
  group_by(ocupacion1, escolaridad) %>% 
  summarise(
    tot = sum(fac_tri.x)
  ) %>% 
    filter(tot == max(tot)) %>% 
    rename("moda_ocu1" = "escolaridad") %>% 
    select(-tot)

# variable de desajuste educativo
ocupada <- ocupada %>% left_join(edu_req1_ocu1, by = "ocupacion1") %>% 
  left_join(edu_req2_ocu1, by = "ocupacion1") %>% 
  mutate(
    escolaridad = as.double(escolaridad), 
    moda_ocu1 = as.double(moda_ocu1),
    # verdugo y verdugo
    edu_mis_vv_ocu1 = case_when(
      # required
      between(escolaridad, vv_neg_ocu1, vv_pos_ocu1) ~ 0,
      # over
      escolaridad > vv_pos_ocu1 ~ 1,
      # under
      escolaridad < vv_neg_ocu1 ~ 2,
      TRUE ~ NA
    ),
    # mediana
    edu_mis_med_ocu1 = case_when(
      # required
      escolaridad == mediana_ocu1 ~ 0,
      # over
      escolaridad > mediana_ocu1 ~ 1,
      # under
      escolaridad < mediana_ocu1 ~ 2,
      TRUE ~ NA
    ),
    # moda
    edu_mis_mod_ocu1 = case_when(
      # required
      escolaridad == moda_ocu1 ~ 0,
      # over
      escolaridad > moda_ocu1 ~ 1,
      # under
      escolaridad < moda_ocu1 ~ 2,
      TRUE ~ NA
    ),
    # variables binarias 
    # media
    over_vv_ocu1 = if_else(escolaridad > vv_pos_ocu1, 1, 0),
    req_vv_ocu1 = if_else(between(escolaridad, vv_neg_ocu1, vv_pos_ocu1), 1, 0),
    under_vv_ocu1 = if_else(escolaridad < vv_neg_ocu1, 1, 0),
    # mediana
    over_med_ocu1 = if_else(escolaridad > mediana_ocu1, 1, 0),
    req_med_ocu1 = if_else(escolaridad == mediana_ocu1, 1, 0),
    under_med_ocu1 = if_else(escolaridad < mediana_ocu1, 1, 0),
    # moda
    over_mod_ocu1 = if_else(escolaridad > moda_ocu1, 1, 0),
    req_mod_ocu1 = if_else(escolaridad == moda_ocu1, 1, 0),
    under_mod_ocu1 = if_else(escolaridad < moda_ocu1, 1, 0),
    # variables de años de sobre o infra
    # mediana
    so_med_ocu1 = if_else(escolaridad > mediana_ocu1, escolaridad - mediana_ocu1, 0),
    sr_med_ocu1 = if_else(escolaridad == mediana_ocu1, escolaridad, 0),
    su_med_ocu1 = if_else(escolaridad < mediana_ocu1, mediana_ocu1 - escolaridad, 0),
    # moda
    so_mod_ocu1 = if_else(escolaridad > moda_ocu1, escolaridad - moda_ocu1, 0),
    sr_mod_ocu1 = if_else(escolaridad == moda_ocu1, escolaridad, 0),
    su_mod_ocu1 = if_else(escolaridad < moda_ocu1, moda_ocu1 - escolaridad, 0)
  )

# con el grupo principal INEGI(2020: 22) ----------------------------
# métodos: verdugo y verdugo, y mediana
edu_req1_ocu2 <- ocupada %>%
  filter(!is.na(escolaridad)) %>% 
  group_by(ocupacion2) %>%
  summarise(
    vv_neg_ocu2 = mean(escolaridad) - sd(escolaridad),
    vv_pos_ocu2 = mean(escolaridad) + sd(escolaridad),
    mediana_ocu2 = median(escolaridad)
  )

# método: moda
edu_req2_ocu2 <- ocupada %>%
  filter(!is.na(escolaridad)) %>% 
  group_by(ocupacion2, escolaridad) %>% 
  summarise(
    tot = sum(fac_tri.x)
  ) %>% 
    filter(tot == max(tot)) %>% 
    rename("moda_ocu2" = "escolaridad") %>% 
    select(-tot)

# variable de desajuste educativo
ocupada <- ocupada %>% left_join(edu_req1_ocu2, by = "ocupacion2") %>% 
  left_join(edu_req2_ocu2, by = "ocupacion2") %>% 
  mutate(
    escolaridad = as.double(escolaridad), 
    moda_ocu2 = as.double(moda_ocu2),
    # verdugo y verdugo
    edu_mis_vv_ocu2 = case_when(
      # required
      between(escolaridad, vv_neg_ocu2, vv_pos_ocu2) ~ 0,
      # over
      escolaridad > vv_pos_ocu2 ~ 1,
      # under
      escolaridad < vv_neg_ocu2 ~ 2,
      TRUE ~ NA
    ),
    # mediana
    edu_mis_med_ocu2 = case_when(
      # required
      escolaridad == mediana_ocu2 ~ 0,
      # over
      escolaridad > mediana_ocu2 ~ 1,
      # under
      escolaridad < mediana_ocu2 ~ 2,
      TRUE ~ NA
    ),
    # moda
    edu_mis_mod_ocu2 = case_when(
      # required
      escolaridad == moda_ocu2 ~ 0,
      # over
      escolaridad > moda_ocu2 ~ 1,
      # under
      escolaridad < moda_ocu2 ~ 2,
      TRUE ~ NA
    ),
    # variables binarias
    # media
    over_vv_ocu2 = if_else(escolaridad > vv_pos_ocu2, 1, 0),
    req_vv_ocu2 = if_else(between(escolaridad, vv_neg_ocu2, vv_pos_ocu2), 1, 0),
    under_vv_ocu2 = if_else(escolaridad < vv_neg_ocu2, 1, 0),
    # mediana
    over_med_ocu2 = if_else(escolaridad > mediana_ocu2, 1, 0),
    req_med_ocu2 = if_else(escolaridad == mediana_ocu2, 1, 0),
    under_med_ocu2 = if_else(escolaridad < mediana_ocu2, 1, 0),
    # moda
    over_mod_ocu2 = if_else(escolaridad > moda_ocu2, 1, 0),
    req_mod_ocu2 = if_else(escolaridad == moda_ocu2, 1, 0),
    under_mod_ocu2 = if_else(escolaridad < moda_ocu2, 1, 0),
    # variables de años de sobre o infra
    # mediana
    so_med_ocu2 = if_else(escolaridad > mediana_ocu2, escolaridad - mediana_ocu2, 0),
    sr_med_ocu2 = if_else(escolaridad == mediana_ocu2, escolaridad, 0),
    su_med_ocu2 = if_else(escolaridad < mediana_ocu2, mediana_ocu2 - escolaridad, 0),
    # moda
    so_mod_ocu2 = if_else(escolaridad > moda_ocu2, escolaridad - moda_ocu2, 0),
    sr_mod_ocu2 = if_else(escolaridad == moda_ocu2, escolaridad, 0),
    su_mod_ocu2 = if_else(escolaridad < moda_ocu2, moda_ocu2 - escolaridad, 0)
  )

# otras variables explicativas ======================================

ocupada <- ocupada %>% 
  mutate(
    # horas trabajadas
    # 999 indica no específicado, se convierte a NA INEGI(2024:81)
    horas_lab = if_else(p5b_thrs != 999, p5b_thrs, NA),
    horas_lab = as.double(horas_lab),
    # experiencia laboral potencial
    # si es <= 0, se convierte a NA; no afecta al grupo de jóvenes
    # si eda == 98, se convierte a NA
    # experiencia = edad - años estudios - 6 
    # Zamudio e Islas(1999) y Mincer(1974)
    exp_lab = eda.x - escolaridad - 6,
    exp_lab = if_else(exp_lab > 0 & eda.x != 98, exp_lab, NA),
    # experiencia ^ 2 para que el ingreso tenga una forma de U
    exp_lab2 = exp_lab ** 2,
    # género == 1 si es hombre
    hombre = if_else(sex == 1, 1, 0),
    # estado civil == 1 si es casado
    casad = if_else(e_con == 5, 1, 0),
    # situación de hogar == 1 si es jefe INEGI(2020:37)
    jef_hog = if_else(par_c == 101, 1, 0)
  )
```

# Comprobación

## `ocupacion1`

Media

```{r}
ocupada %>% 
  group_by(edu_mis_vv_ocu1) %>% 
  summarise(
    n = n(),
    tot = sum(fac_tri.x)
  ) %>% 
  mutate(prop = tot / sum(tot))
```

Moda

```{r}
ocupada %>% 
  group_by(edu_mis_mod_ocu1) %>% 
  summarise(
    n = n(),
    tot = sum(fac_tri.x)
  ) %>% 
  mutate(prop = tot / sum(tot))
```

Mediana

```{r}
ocupada %>% 
  group_by(edu_mis_med_ocu1) %>% 
  summarise(
    n = n(),
    tot = sum(fac_tri.x)
  ) %>% 
  mutate(prop = tot / sum(tot))
```

## `ocupacion2`

Media

```{r}
ocupada %>% 
  group_by(edu_mis_vv_ocu2) %>% 
  summarise(
    n = n(),
    tot = sum(fac_tri.x)
  ) %>% 
  mutate(prop = tot / sum(tot))
```

Moda

```{r}
ocupada %>% 
  group_by(edu_mis_mod_ocu2) %>% 
  summarise(
    n = n(),
    tot = sum(fac_tri.x)
  ) %>% 
  mutate(prop = tot / sum(tot))
```

Mediana

```{r}
ocupada %>% 
  group_by(edu_mis_med_ocu2) %>% 
  summarise(
    n = n(),
    tot = sum(fac_tri.x)
  ) %>% 
  mutate(prop = tot / sum(tot))
```

# Jóvenes profesionistas

## Licenciatura, maestría y doctorado

`ocupacion1`

```{r}
ocupada %>% 
  filter(edad_7g == 3 & (cs_p13_1 == 7 | cs_p13_1 == 8 | cs_p13_1 == 9)) %>% 
  group_by(edu_mis_vv_ocu1) %>% 
  summarise(
    n = n(),
    tot = sum(fac_tri.x)
  ) %>% 
  mutate(prop = tot / sum(tot))
```

```{r}
ocupada %>% 
  filter(edad_7g == 3 & (cs_p13_1 == 7 | cs_p13_1 == 8 | cs_p13_1 == 9)) %>% 
  group_by(edu_mis_mod_ocu1) %>% 
  summarise(
    n = n(),
    tot = sum(fac_tri.x)
  ) %>% 
  mutate(prop = tot / sum(tot))
```

```{r}
ocupada %>% 
  filter(edad_7g == 3 & (cs_p13_1 == 7 | cs_p13_1 == 8 | cs_p13_1 == 9)) %>% 
  group_by(edu_mis_med_ocu1) %>% 
  summarise(
    n = n(),
    tot = sum(fac_tri.x)
  ) %>% 
  mutate(prop = tot / sum(tot))
```

`ocupacion2`

```{r}
ocupada %>% 
  filter(edad_7g == 3 & (cs_p13_1 == 7 | cs_p13_1 == 8 | cs_p13_1 == 9)) %>% 
  group_by(edu_mis_vv_ocu2) %>% 
  summarise(
    n = n(),
    tot = sum(fac_tri.x)
  ) %>% 
  mutate(prop = tot / sum(tot))
```

```{r}
ocupada %>% 
  filter(edad_7g == 3 & (cs_p13_1 == 7 | cs_p13_1 == 8 | cs_p13_1 == 9)) %>% 
  group_by(edu_mis_mod_ocu2) %>% 
  summarise(
    n = n(),
    tot = sum(fac_tri.x)
  ) %>% 
  mutate(prop = tot / sum(tot))
```

```{r}
ocupada %>% 
  filter(edad_7g == 3 & (cs_p13_1 == 7 | cs_p13_1 == 8 | cs_p13_1 == 9)) %>% 
  group_by(edu_mis_med_ocu2) %>% 
  summarise(
    n = n(),
    tot = sum(fac_tri.x)
  ) %>% 
  mutate(prop = tot / sum(tot))
```

## Licenciatura

`ocupacion1`

```{r}
ocupada %>% 
  filter(edad_7g == 3 & cs_p13_1 == 7) %>% 
  group_by(edu_mis_vv_ocu1) %>% 
  summarise(
    n = n(),
    tot = sum(fac_tri.x)
  ) %>% 
  mutate(prop = tot / sum(tot))
```

```{r}
ocupada %>% 
  filter(edad_7g == 3 & cs_p13_1 == 7) %>% 
  group_by(edu_mis_mod_ocu1) %>% 
  summarise(
    n = n(),
    tot = sum(fac_tri.x)
  ) %>% 
  mutate(prop = tot / sum(tot))
```

```{r}
ocupada %>% 
  filter(edad_7g == 3 & cs_p13_1 == 7) %>% 
  group_by(edu_mis_med_ocu1) %>% 
  summarise(
    n = n(),
    tot = sum(fac_tri.x)
  ) %>% 
  mutate(prop = tot / sum(tot))
```

`ocupacion2`

```{r}
ocupada %>% 
  filter(edad_7g == 3 & cs_p13_1 == 7) %>% 
  group_by(edu_mis_vv_ocu2) %>% 
  summarise(
    n = n(),
    tot = sum(fac_tri.x)
  ) %>% 
  mutate(prop = tot / sum(tot))
```

```{r}
ocupada %>% 
  filter(edad_7g == 3 & cs_p13_1 == 7) %>% 
  group_by(edu_mis_mod_ocu2) %>% 
  summarise(
    n = n(),
    tot = sum(fac_tri.x)
  ) %>% 
  mutate(prop = tot / sum(tot))
```

```{r}
ocupada %>% 
  filter(edad_7g == 3 & cs_p13_1 == 7) %>% 
  group_by(edu_mis_med_ocu2) %>% 
  summarise(
    n = n(),
    tot = sum(fac_tri.x)
  ) %>% 
  mutate(prop = tot / sum(tot))
```

# Análisis econométrico

## Modelo Mincer

```{r}
mod_mincer <- lm(log(ing_hora) ~ escolaridad + exp_lab + exp_lab2 + log(horas_lab) + hombre + casad + jef_hog, data = ocupada)
summary.lm(mod_mincer)
```

El modelo es estadísticamente significativo y todas las variables también lo son de forma individual al 99.9% de confianza (tres asteriscos a lado del p-valor). La tasa de retorno de la educación es 6.4%, que señala que si aumenta un año la educación del individuo su ingreso incrementará 6.4%, por su parte al aumentar un año la experiencia laboral (potencial) el ingreso incrementará un 2%, su cuadrado tiene el signo esperado, no puedo interpretar los resultado de la variable `horas_lab` en forma de logaritmo natural.

En promedio, el ingreso de los hombres es aproximadamente 20% superior al de las mujeres, controlando las demás variables. 

```{r}
mod_mincer2 <- lm(log(ing_mensual) ~ escolaridad + exp_lab + exp_lab2 + log(horas_lab) + hombre + casad + jef_hog, data = ocupada)
summary.lm(mod_mincer2)
```

Cuando se considera el ingreso mensual como variable objetivo, incrementa $R^2$ de 0.2655 a 0.4005.

## Modelo original

$$
y_i = \phi_1 + \phi_2 S_i^R + \phi_3 G_i S_i^o + \phi_4 H_i S_i^u + \sum_{j = 1}^J L_{ij} + \gamma X_i + \epsilon_i
$$

Con

$$
S^o_i = S_i - S^R_i; S_i > S^R_i \\
S^u_i = S^R_i - S_i; S_i < S^R_i
$$

Donde:

$y_i$: logaritmo natural del ingreso,\
$S_i^R$: años de educación requerida,\
$S_i^o$: años de sobre-educación,\
$S_i^u$: años de infra-educación,\
$G_i$: variable dicotómica que indica sobre-educación,\
$H_i$: variable dicotómica que indica infra-educación,\
$\sum_{j = 1}^J L_{ij}$: variables dicotómicas de las $J$ ocupaciones,\
$X_i$: variables exógenas como edad, experiencia laboral, género, región de residencia, horas trabajadas, etc.

## Modelo a utilizar 1

No se consideran las variables $G_i$ y $H_i$, por lo que el modelo queda así:

$$
y_i = \phi_1 + \phi_2 S_i^R + \phi_3 S_i^o + \phi_4 S_i^u + \sum_{j = 1}^J L_{ij} + \gamma X_i + \epsilon_i
$$

Se me olvidó construir las variables asociadas a las ocupaciones, de momento se estima sin esas variables:

$$
y_i = \phi_1 + \phi_2 S_i^R + \phi_3 S_i^o + \phi_4 S_i^u + \gamma X_i + \epsilon_i
$$



### Modelo ORU con moda

```{r}
mod_oru_mod_ocu1 <- lm(log(ing_hora) ~ so_mod_ocu1 + sr_mod_ocu1 + su_mod_ocu1 + exp_lab + exp_lab2 + log(horas_lab) + hombre + casad + jef_hog, data = ocupada)
summary.lm(mod_oru_mod_ocu1)
```

Al igual que el modelo Mincer, el modelo y las variables son estadísticamente significativas al 99.9% de confianza, sin embargo la medida de bondad de ajuste ($R^2$) es menor en este modelo (0.1707) que en el de Mincer (0.2655). Se observa que la tasa de retorno de la sobre-educación (2.3%) es superior a la tasa de la educación requerida (0.5%) lo que no coincide con los resultados esperados. Las demás variables tienen el signo esperado.

### Modelo ORU con mediana

```{r}
mod_oru_med_ocu1 <- lm(log(ing_hora) ~ so_med_ocu1 + sr_med_ocu1 + su_med_ocu1 + exp_lab + exp_lab2 + log(horas_lab) + hombre + casad + jef_hog, data = ocupada)
summary.lm(mod_oru_med_ocu1)
```

Se presenta la misma situación del caso del modelo ORU con moda, es decir, la tasa de retorno de sobre-educación (2.5%) es superior a la educación requerida (0.6%), ¿por qué?

### Modelo ORU con moda

```{r}
mod_oru_mod_ocu2 <- lm(log(ing_hora) ~ so_mod_ocu2 + sr_mod_ocu2 + su_mod_ocu2 + exp_lab + exp_lab2 + log(horas_lab) + hombre + casad + jef_hog, data = ocupada)
summary.lm(mod_oru_mod_ocu2)
```

La tasa de retorno de sobre-educación es superior (3%) al de educación requerida (1%).

### Modelo ORU con mediana

```{r}
mod_oru_med_ocu2 <- lm(log(ing_hora) ~ so_med_ocu2 + sr_med_ocu2 + su_med_ocu2 + exp_lab + exp_lab2 + log(horas_lab) + hombre + casad + jef_hog, data = ocupada)
summary.lm(mod_oru_med_ocu2)
```

La tasa de retorno de sobre-educación es superior (2%) al de educación requerida (0.8%).

## Modelo a utilizar 2

Se consideran las variables $G_i$ y $H_i$, por lo que el modelo queda así:

$$
y_i = \phi_1 + \phi_2 S_i^R + \phi_3 G_i S_i^o + \phi_4 H_i S_i^u + \sum_{j = 1}^J L_{ij} + \gamma X_i + \epsilon_i
$$

Se me olvidó construir las variables asociadas a las ocupaciones, de momento se estima sin esas variables:

$$
y_i = \phi_1 + \phi_2 S_i^R + \phi_3 G_i S_i^o + \phi_4 H_i S_i^u + \gamma X_i + \epsilon_i
$$

Se observa que $G_i$ y $H_i$ son variables binarias que interactuan con una variable cuantitiva.

### Modelo ORU con moda

```{r}
mod_oru_mod_ocu1_2 <- lm(log(ing_hora) ~ over_mod_ocu1 * so_mod_ocu1 + sr_mod_ocu1 + under_mod_ocu1 * su_mod_ocu1 + exp_lab + exp_lab2 + log(horas_lab) + hombre + casad + jef_hog, data = ocupada)
summary.lm(mod_oru_mod_ocu1_2)
```

No sé como interpretar los resultados de este modelo, sólo entiendo que arroja un error al incluir términos de interacción. 

## Modelo a utilizar 3

Se utilizará el modelo de @verdugoyverdugo1989

$$
y_i = \phi_1 + \phi_2 educ + \phi_3 over + \phi_4 under + \gamma X_i + \epsilon_i
$$

Donde

$over$: variable binaria donde 1 indica que está sobre-educado,\
$under$: variable binaria donde 1 indica que está infra-educado

Se espera que $\phi_3$ y $\phi_4$ sean menores a cero 

### Modelo Verdugo y Verdugo con media

```{r}
mod_vv_vv_ocu1 <- lm(log(ing_hora) ~ escolaridad + over_vv_ocu1 + under_vv_ocu1 + exp_lab + exp_lab2 + log(horas_lab) + hombre + casad + jef_hog, data = ocupada)
summary.lm(mod_vv_vv_ocu1)
```

Modelo y variables significativas al 99.9% de confianza, signos esperados y se observa que la tasa de retorno de educación será 25% menor si la persona se encuentra sobre-educada con respecto a una persona que no lo está en un mismo puesto de trabajo, por su parte, la tasa de retorno de una persona infra-educada será 31% superior con respecto a una persona con su mismo nivel educativo pero ocupada en un puesto acorde a su formación. 

```{r}
mod_vv_vv_ocu1_men <- lm(log(ing_mensual) ~ escolaridad + over_vv_ocu1 + under_vv_ocu1 + exp_lab + exp_lab2 + log(horas_lab) + hombre + casad + jef_hog, data = ocupada)
summary.lm(mod_vv_vv_ocu1_men)
```

¿Qué pasa si utilizo el ingreso mensual como lo hacen @zamudioeislas1999?

## Utilizando `ing_mensual`

### Modelo ORU con moda

```{r}
mod_oru_mod_ocu1_men <- lm(log(ing_mensual) ~ so_mod_ocu1 + sr_mod_ocu1 + su_mod_ocu1 + exp_lab + exp_lab2 + log(horas_lab) + hombre + casad + jef_hog, data = ocupada)
summary.lm(mod_oru_mod_ocu1_men)
```

### Modelo ORU con mediana

```{r}
mod_oru_med_ocu1_men <- lm(log(ing_mensual) ~ so_med_ocu1 + sr_med_ocu1 + su_med_ocu1 + exp_lab + exp_lab2 + log(horas_lab) + hombre + casad + jef_hog, data = ocupada)
summary.lm(mod_oru_med_ocu1_men)
```

En ambos casos, $S_0 > S_r$, ¿por qué?

# Jóvenes profesionistas de licenciatura

```{r}
jov_prof <- ocupada %>% 
  filter(edad_7g == 3 & cs_p13_1 == 7)

mod_oru_mod_ocu1_jov_prof <- lm(log(ing_mensual) ~ so_mod_ocu1 + sr_mod_ocu1 + su_mod_ocu1 + exp_lab + exp_lab2 + log(horas_lab) + hombre + casad + jef_hog, data = jov_prof)
summary.lm(mod_oru_mod_ocu1_jov_prof)
```

Cuando sólo se consideran a jóvenes profesionistas (sólo licenciatura) de 25 a 34 años, los signos no son los esperados ¿por qué?

```{r}
jov_prof <- ocupada %>% 
  filter(edad_7g == 3 & cs_p13_1 == 7)

mod_vv_vv_ocu1_jov_prof <- lm(log(ing_mensual) ~ escolaridad + over_vv_ocu1 + exp_lab + exp_lab2 + log(horas_lab) + hombre + casad + jef_hog, data = jov_prof)
summary.lm(mod_vv_vv_ocu1_jov_prof)
```

# Modelo ORU ampliado

## Modelo

$$
y_i = \phi_1 + \phi_2 S_i^R + \phi_3 S_i^o + \phi_4 S_i^u + \sum_{j = 1}^J L_{ij} + \gamma X_i + \epsilon_i
$$

En primer lugar, debo construir las variables binarias se hará con una nueva tabla `ocupada2`

```{r}
ocupada2 <- ocupada %>% 
  mutate(
    div1 = if_else(ocupacion1 == 1, 1, 0),
    div2 = if_else(ocupacion1 == 2, 1, 0),
    div3 = if_else(ocupacion1 == 3, 1, 0),
    div4 = if_else(ocupacion1 == 4, 1, 0),
    div5 = if_else(ocupacion1 == 5, 1, 0),
    div6 = if_else(ocupacion1 == 6, 1, 0),
    div7 = if_else(ocupacion1 == 7, 1, 0),
    div8 = if_else(ocupacion1 == 8, 1, 0),
    div9 = if_else(ocupacion1 == 9, 1, 0)
  )
```

Se realiza la estimación

## Moda

```{r}
mod_oru_amp_mod_ocu1 <- lm(log(ing_mensual) ~ so_mod_ocu1 + sr_mod_ocu1 + su_mod_ocu1 + exp_lab + exp_lab2 + log(horas_lab) + hombre + casad + jef_hog + div1 + div2 + div3 + div4 + div5 + div6 + div7 + div8, data = ocupada2)
summary.lm(mod_oru_amp_mod_ocu1)
```

## Mediana

```{r}
mod_oru_amp_med_ocu1 <- lm(log(ing_mensual) ~ so_med_ocu1 + sr_med_ocu1 + su_med_ocu1 + exp_lab + exp_lab2 + log(horas_lab) + hombre + casad + jef_hog + div1 + div2 + div3 + div4 + div5 + div6 + div7 + div8, data = ocupada2)
summary.lm(mod_oru_amp_med_ocu1)
```

Aún después de añadir las variables dicotómicas asociadas a las distintas ocupaciones, se observa que $S_o > S_r$, ¿por qué?

# Considerando `escolaridad`

## Mediana

```{r}
mod_oru_amp_med_ocu1_3 <- lm(log(ing_mensual) ~ escolaridad + so_med_ocu1 + sr_med_ocu1 + su_med_ocu1 + exp_lab + exp_lab2 + log(horas_lab) + hombre + casad + jef_hog + div1 + div2 + div3 + div4 + div5 + div6 + div7 + div8, data = ocupada2)
summary.lm(mod_oru_amp_med_ocu1_3)
```

Los signos ya no son los esperados al añadir `escolaridad`, ¿por qué?

# Referencias



