---
title: "Análisis de residuos 2"
output: html_notebook
bibliography: references.bib
---

# Instalación

```{r setup}
# paquetes ==========================================================
library(tidyverse)
# paleta de colores p. 422
library(RColorBrewer)
# letter value plot p. 99 (inglés)
library(lvplot)
# # calcular la moda
# library(DescTools)
# # coeficiente de asimetría
# library(moments)
# library(EnvStats)
library(modelr)
# análisis de residuos
library(performance)
library(car)
library(stats)
library(nortest)
library(moments)
library(lmtest)
library(see)

# importación =======================================================
# 3. sociodemográfica
sdem <- read_csv(
  "enoet22025/ENOE_SDEMT225.csv",
  col_types = cols(.default = col_character())
)

# 4. ocupación y empleo I
coe1 <- read_csv(
  "enoet22025/ENOE_COE1T225.csv",
  col_types = cols(.default = col_character())
)

# 5. ocupación y empleo II
coe2 <- read_csv(
  "enoet22025/ENOE_COE2T225.csv",
  col_types = cols(.default = col_character())
)

# segmentación ======================================================
sdem<- sdem %>% mutate(
  # edad
  eda = as.integer(eda),
  # años de escolaridad
  escolaridad = as.integer(anios_esc),
  # 99 pasa a NA para evitar 99 - edu_req
  escolaridad = if_else(escolaridad != 99, escolaridad, NA),
  # ponderador trimestral
  fac_tri = as.double(fac_tri),
  # ingreso mensual
  ing_mensual = as.double(ingocup),
  # 0 pasa a NA ya que 0==NA en p6b2
  ing_mensual = if_else(ing_mensual != 0, ing_mensual, NA),
  # promedio de ingreso por hora
  ing_hora = as.double(ing_x_hrs),
  # 0 pasa a NA ya que 0==NA en p6b2 y en dur9c == 1 & 9
  ing_hora = if_else(ing_hora != 0, ing_hora, NA)
)

# construcción de variables =========================================
# grupos de edad OECD(2019: 135)
sdem <- sdem %>%
  mutate(
    edad_7g = case_when(
      between(eda, 0, 14) ~ "1",
      between(eda, 15, 24) ~ "2",
      between(eda, 25, 34) ~ "3",
      between(eda, 35, 44) ~ "4",
      between(eda, 45, 54) ~ "5",
      between(eda, 55, 64) ~ "6",
      between(eda, 65, 97) ~ "7",
      # edad no especificada mayores a 12 INEGI(2024:16)
      eda == "98" ~ "98",
      # edad no especificada menores a 12 INEGI(2024:16)
      eda == "99" ~ "99",
      # NA sin comillas para valores faltantes
      TRUE ~ NA
    )
  )

# carreras universitaria INEGI(2016: 13)
sdem <- sdem %>% 
  mutate(
    carrera1 = if_else(str_length(cs_p14_c) == 5, str_c("0", cs_p14_c), cs_p14_c),
    carrera2 = if_else(str_length(cs_p14_c) == 5, str_c("0", cs_p14_c), cs_p14_c),
    carrera3 = if_else(str_length(cs_p14_c) == 5, str_c("0", cs_p14_c), cs_p14_c)
  ) %>% 
  separate(
    carrera1,
    # campo amplio
    into = c("carrera1", "res"),
    sep = 2
  ) %>% 
  separate(
    carrera2,
    # campo específico
    into = c("carrera2", "res"),
    sep = 3
  ) %>% 
  separate(
    carrera3,
    # campo detallado
    into = c("carrera3", "res"),
    sep = 4
  ) %>% 
  select(-res)

# grupos ocupacionales INEGI(2019: 22)
coe1 <- coe1 %>% 
  mutate(
    ocupacion1 = p3,
    ocupacion2 = p3
  ) %>% 
  separate(
    ocupacion1, 
    into = c("ocupacion1", "res"),
    sep = 1
  ) %>% 
  separate(
    ocupacion2,
    into = c("ocupacion2", "res"),
    sep = 2
  ) %>% 
  select(-res)

# creación de tablas ================================================
# población total INEGI(2023:21)
pob_total <- sdem %>% 
  filter(
    r_def == "0",
    # es igual a (c_res == "1" | c_res == "3")
    c_res != "2"
  )

# población de 12 y más para unir sdem y coe INEGI(2023:9)
pob_12ymas <- sdem %>% 
  filter(
  r_def == "0",
  c_res != "2",
  between(eda, 12, 98)
  )

# unión de sdem y coe INEGI(2023:9)
completo <- pob_12ymas %>%
  full_join(coe1, by = c("tipo", "mes_cal", "ent", "con", "v_sel", "n_hog", "h_mud", "n_ren")) %>%
  full_join(coe2, by = c("tipo", "mes_cal", "ent", "con", "v_sel", "n_hog", "h_mud", "n_ren"))

# población de 15 años y más INEGI(2023:21)
pob_15ymas <- completo %>% 
  filter(
    r_def.x == "0",
    c_res != "2",
    between(eda.x, 15, 98)
  )

# INEGI(2023: 21)
ocupada <- pob_15ymas %>% 
  filter(clase2 == 1)

# INEGI(2023: 25)
desocupada <- pob_15ymas %>% 
  filter(clase2 == 2)

# INEGI(2023: 26)
pnea <- pob_15ymas %>% 
  filter(clase1 == 2)

# sobre-educación ===================================================

# con el grupo división INEGI(2020: 22) -----------------------------
# métodos: verdugo y verdugo, y mediana
edu_req1_ocu1 <- ocupada %>%
  filter(!is.na(escolaridad)) %>% 
  group_by(ocupacion1) %>%
  summarise(
    vv_neg_ocu1 = mean(escolaridad) - sd(escolaridad),
    vv_pos_ocu1 = mean(escolaridad) + sd(escolaridad),
    mediana_ocu1 = median(escolaridad)
  )

# método: moda
edu_req2_ocu1 <- ocupada %>%
  filter(!is.na(escolaridad)) %>% 
  group_by(ocupacion1, escolaridad) %>% 
  summarise(
    tot = sum(fac_tri.x)
  ) %>% 
    filter(tot == max(tot)) %>% 
    rename("moda_ocu1" = "escolaridad") %>% 
    select(-tot)

# variable de desajuste educativo
ocupada <- ocupada %>% left_join(edu_req1_ocu1, by = "ocupacion1") %>% 
  left_join(edu_req2_ocu1, by = "ocupacion1") %>% 
  mutate(
    escolaridad = as.double(escolaridad), 
    moda_ocu1 = as.double(moda_ocu1),
    # verdugo y verdugo
    edu_mis_vv_ocu1 = case_when(
      # required
      between(escolaridad, vv_neg_ocu1, vv_pos_ocu1) ~ 0,
      # over
      escolaridad > vv_pos_ocu1 ~ 1,
      # under
      escolaridad < vv_neg_ocu1 ~ 2,
      TRUE ~ NA
    ),
    # mediana
    edu_mis_med_ocu1 = case_when(
      # required
      escolaridad == mediana_ocu1 ~ 0,
      # over
      escolaridad > mediana_ocu1 ~ 1,
      # under
      escolaridad < mediana_ocu1 ~ 2,
      TRUE ~ NA
    ),
    # moda
    edu_mis_mod_ocu1 = case_when(
      # required
      escolaridad == moda_ocu1 ~ 0,
      # over
      escolaridad > moda_ocu1 ~ 1,
      # under
      escolaridad < moda_ocu1 ~ 2,
      TRUE ~ NA
    ),
    # variables binarias 
    # media
    over_vv_ocu1 = if_else(escolaridad > vv_pos_ocu1, 1, 0),
    req_vv_ocu1 = if_else(between(escolaridad, vv_neg_ocu1, vv_pos_ocu1), 1, 0),
    under_vv_ocu1 = if_else(escolaridad < vv_neg_ocu1, 1, 0),
    # mediana
    over_med_ocu1 = if_else(escolaridad > mediana_ocu1, 1, 0),
    req_med_ocu1 = if_else(escolaridad == mediana_ocu1, 1, 0),
    under_med_ocu1 = if_else(escolaridad < mediana_ocu1, 1, 0),
    # moda
    over_mod_ocu1 = if_else(escolaridad > moda_ocu1, 1, 0),
    req_mod_ocu1 = if_else(escolaridad == moda_ocu1, 1, 0),
    under_mod_ocu1 = if_else(escolaridad < moda_ocu1, 1, 0),
    # variables de años de sobre o infra
    # mediana
    so_med_ocu1 = if_else(escolaridad > mediana_ocu1, escolaridad - mediana_ocu1, 0),
    sr_med_ocu1 = if_else(escolaridad == mediana_ocu1, escolaridad, 0),
    su_med_ocu1 = if_else(escolaridad < mediana_ocu1, mediana_ocu1 - escolaridad, 0),
    # moda
    so_mod_ocu1 = if_else(escolaridad > moda_ocu1, escolaridad - moda_ocu1, 0),
    sr_mod_ocu1 = if_else(escolaridad == moda_ocu1, escolaridad, 0),
    su_mod_ocu1 = if_else(escolaridad < moda_ocu1, moda_ocu1 - escolaridad, 0)
  )

# con el grupo principal INEGI(2020: 22) ----------------------------
# métodos: verdugo y verdugo, y mediana
edu_req1_ocu2 <- ocupada %>%
  filter(!is.na(escolaridad)) %>% 
  group_by(ocupacion2) %>%
  summarise(
    vv_neg_ocu2 = mean(escolaridad) - sd(escolaridad),
    vv_pos_ocu2 = mean(escolaridad) + sd(escolaridad),
    mediana_ocu2 = median(escolaridad)
  )

# método: moda
edu_req2_ocu2 <- ocupada %>%
  filter(!is.na(escolaridad)) %>% 
  group_by(ocupacion2, escolaridad) %>% 
  summarise(
    tot = sum(fac_tri.x)
  ) %>% 
    filter(tot == max(tot)) %>% 
    rename("moda_ocu2" = "escolaridad") %>% 
    select(-tot)

# variable de desajuste educativo
ocupada <- ocupada %>% left_join(edu_req1_ocu2, by = "ocupacion2") %>% 
  left_join(edu_req2_ocu2, by = "ocupacion2") %>% 
  mutate(
    escolaridad = as.double(escolaridad), 
    moda_ocu2 = as.double(moda_ocu2),
    # verdugo y verdugo
    edu_mis_vv_ocu2 = case_when(
      # required
      between(escolaridad, vv_neg_ocu2, vv_pos_ocu2) ~ 0,
      # over
      escolaridad > vv_pos_ocu2 ~ 1,
      # under
      escolaridad < vv_neg_ocu2 ~ 2,
      TRUE ~ NA
    ),
    # mediana
    edu_mis_med_ocu2 = case_when(
      # required
      escolaridad == mediana_ocu2 ~ 0,
      # over
      escolaridad > mediana_ocu2 ~ 1,
      # under
      escolaridad < mediana_ocu2 ~ 2,
      TRUE ~ NA
    ),
    # moda
    edu_mis_mod_ocu2 = case_when(
      # required
      escolaridad == moda_ocu2 ~ 0,
      # over
      escolaridad > moda_ocu2 ~ 1,
      # under
      escolaridad < moda_ocu2 ~ 2,
      TRUE ~ NA
    ),
    # variables binarias
    # media
    over_vv_ocu2 = if_else(escolaridad > vv_pos_ocu2, 1, 0),
    req_vv_ocu2 = if_else(between(escolaridad, vv_neg_ocu2, vv_pos_ocu2), 1, 0),
    under_vv_ocu2 = if_else(escolaridad < vv_neg_ocu2, 1, 0),
    # mediana
    over_med_ocu2 = if_else(escolaridad > mediana_ocu2, 1, 0),
    req_med_ocu2 = if_else(escolaridad == mediana_ocu2, 1, 0),
    under_med_ocu2 = if_else(escolaridad < mediana_ocu2, 1, 0),
    # moda
    over_mod_ocu2 = if_else(escolaridad > moda_ocu2, 1, 0),
    req_mod_ocu2 = if_else(escolaridad == moda_ocu2, 1, 0),
    under_mod_ocu2 = if_else(escolaridad < moda_ocu2, 1, 0),
    # variables de años de sobre o infra
    # mediana
    so_med_ocu2 = if_else(escolaridad > mediana_ocu2, escolaridad - mediana_ocu2, 0),
    sr_med_ocu2 = if_else(escolaridad == mediana_ocu2, escolaridad, 0),
    su_med_ocu2 = if_else(escolaridad < mediana_ocu2, mediana_ocu2 - escolaridad, 0),
    # moda
    so_mod_ocu2 = if_else(escolaridad > moda_ocu2, escolaridad - moda_ocu2, 0),
    sr_mod_ocu2 = if_else(escolaridad == moda_ocu2, escolaridad, 0),
    su_mod_ocu2 = if_else(escolaridad < moda_ocu2, moda_ocu2 - escolaridad, 0)
  )

# otras variables explicativas ======================================

ocupada <- ocupada %>% 
  mutate(
    # horas trabajadas
    # 999 indica no específicado, se convierte a NA INEGI(2024:81)
    horas_lab = if_else(p5b_thrs != 999, p5b_thrs, NA),
    horas_lab = as.double(horas_lab),
    # experiencia laboral potencial
    # si es <= 0, se convierte a NA; no afecta al grupo de jóvenes
    # si eda == 98, se convierte a NA
    # experiencia = edad - años estudios - 6 
    # Zamudio e Islas(1999) y Mincer(1974)
    exp_lab = eda.x - escolaridad - 6,
    exp_lab = if_else(exp_lab > 0 & eda.x != 98, exp_lab, NA),
    # experiencia ^ 2 para que el ingreso tenga una forma de U
    exp_lab2 = exp_lab ** 2,
    # género == 1 si es hombre
    hombre = if_else(sex == 1, 1, 0),
    # estado civil == 1 si es casado
    casad = if_else(e_con == 5, 1, 0),
    # situación de hogar == 1 si es jefe INEGI(2020:37)
    jef_hog = if_else(par_c == 101, 1, 0)
  )

# variables dicotómicas para los grupos ocupacionales
# grupo de referencia: 9 INEGI(2020: 27)
ocupada <- ocupada %>% 
  mutate(
    div1 = if_else(ocupacion1 == 1, 1, 0),
    div2 = if_else(ocupacion1 == 2, 1, 0),
    div3 = if_else(ocupacion1 == 3, 1, 0),
    div4 = if_else(ocupacion1 == 4, 1, 0),
    div5 = if_else(ocupacion1 == 5, 1, 0),
    div6 = if_else(ocupacion1 == 6, 1, 0),
    div7 = if_else(ocupacion1 == 7, 1, 0),
    div8 = if_else(ocupacion1 == 8, 1, 0),
    div9 = if_else(ocupacion1 == 9, 1, 0)
  )
```

# Regresión general

Todas las regresiones se harán con el grupo ocupacional división (`ocupacion1`)

## Modelo Mincer

### Sin ocupaciones

```{r}
modelo_mincer_ocu1_bas <- lm(log(ing_mensual) ~ escolaridad + exp_lab + exp_lab2 + log(horas_lab) + hombre + casad + jef_hog, data = ocupada)
summary.lm(modelo_mincer_ocu1_bas)
```

### Con ocupaciones

```{r}
modelo_mincer_ocu1_amp <- lm(log(ing_mensual) ~ escolaridad + exp_lab + exp_lab2 + log(horas_lab) + hombre + casad + jef_hog + div1 + div2 + div3 + div4 + div5 + div6 + div7 + div8, data = ocupada)
summary.lm(modelo_mincer_ocu1_amp)
```

## Modelo Verdugo

### Sin ocupaciones

```{r}
modelo_vv_ocu1_bas <- lm(log(ing_mensual) ~ escolaridad + over_vv_ocu1 + under_vv_ocu1 + exp_lab + exp_lab2 + log(horas_lab) + hombre + casad + jef_hog, data = ocupada)
summary.lm(modelo_vv_ocu1_bas)
```

### Con ocupaciones

```{r}
modelo_vv_ocu1_amp <- lm(log(ing_mensual) ~ escolaridad + over_vv_ocu1 + under_vv_ocu1 + exp_lab + exp_lab2 + log(horas_lab) + hombre + casad + jef_hog + div1 + div2 + div3 + div4 + div5 + div6 + div7 + div8, data = ocupada)
summary.lm(modelo_vv_ocu1_amp)
```

### Con la moda

```{r}
modelo_vv_mod_ocu1_amp <- lm(log(ing_mensual) ~ escolaridad + over_mod_ocu1 + under_mod_ocu1 + exp_lab + exp_lab2 + log(horas_lab) + hombre + casad + jef_hog + div1 + div2 + div3 + div4 + div5 + div6 + div7 + div8, data = ocupada)
summary.lm(modelo_vv_mod_ocu1_amp)
```

### Con la mediana

```{r}
modelo_vv_med_ocu1_amp <- lm(log(ing_mensual) ~ escolaridad + over_med_ocu1 + under_med_ocu1 + exp_lab + exp_lab2 + log(horas_lab) + hombre + casad + jef_hog + div1 + div2 + div3 + div4 + div5 + div6 + div7 + div8, data = ocupada)
summary.lm(modelo_vv_med_ocu1_amp)
```

## Modelo ORU

### Moda

#### Sin ocupaciones

```{r}
mod_oru_mod_ocu1_bas <- lm(log(ing_mensual) ~ so_mod_ocu1 + sr_mod_ocu1 + su_mod_ocu1 + exp_lab + exp_lab2 + log(horas_lab) + hombre + casad + jef_hog, data = ocupada)
summary.lm(mod_oru_mod_ocu1_bas)
```

#### Con ocupaciones

```{r}
mod_oru_mod_ocu1_amp <- lm(log(ing_mensual) ~ so_mod_ocu1 + sr_mod_ocu1 + su_mod_ocu1 + exp_lab + exp_lab2 + log(horas_lab) + hombre + casad + jef_hog + div1 + div2 + div3 + div4 + div5 + div6 + div7 + div8, data = ocupada)
summary.lm(mod_oru_mod_ocu1_amp)
```

### Mediana

#### Sin ocupaciones

```{r}
med_oru_med_ocu1_bas <- lm(log(ing_mensual) ~ so_med_ocu1 + sr_med_ocu1 + su_med_ocu1 + exp_lab + exp_lab2 + log(horas_lab) + hombre + casad + jef_hog, data = ocupada)
summary.lm(med_oru_med_ocu1_bas)
```

### Con ocupaciones

```{r}
med_oru_med_ocu1_amp <- lm(log(ing_mensual) ~ so_med_ocu1 + sr_med_ocu1 + su_med_ocu1 + exp_lab + exp_lab2 + log(horas_lab) + hombre + casad + jef_hog + div1 + div2 + div3 + div4 + div5 + div6 + div7 + div8, data = ocupada)
summary.lm(med_oru_med_ocu1_amp)
```

## Modelo Mincer con `sr`

### Moda

### Con ocupaciones

```{r}
modelo_mincer_con_sr_mod <- lm(log(ing_mensual) ~ escolaridad + sr_mod_ocu1 + over_mod_ocu1 + under_mod_ocu1 + exp_lab + exp_lab2 + log(horas_lab) + hombre + casad + jef_hog + div1 + div2 + div3 + div4 + div5 + div6 + div7 + div8, data = ocupada)
summary.lm(modelo_mincer_con_sr_mod)
```

### Mediana

#### Con ocupaciones

```{r}
modelo_mincer_con_sr_med <- lm(log(ing_mensual) ~ escolaridad + sr_med_ocu1 + over_med_ocu1 + under_med_ocu1 + exp_lab + exp_lab2 + log(horas_lab) + hombre + casad + jef_hog + div1 + div2 + div3 + div4 + div5 + div6 + div7 + div8, data = ocupada)
summary.lm(modelo_mincer_con_sr_med)
```

# Regresión jóvenes profesionistas

Se considera licenciatura, maestría y doctorado

```{r}
jov_prof <- ocupada %>% 
  mutate(cs_p13_1 = as.integer(cs_p13_1)) %>% 
  filter(between(cs_p13_1, 7, 9) & edad_7g == 3)
```


## Modelo Mincer

### Sin ocupaciones

```{r}
modelo_mincer_jov_prof_bas <- lm(log(ing_mensual) ~ escolaridad + exp_lab + exp_lab2 + log(horas_lab) + hombre + casad + jef_hog, data = jov_prof)
summary.lm(modelo_mincer_jov_prof_bas)
```

### Con ocupaciones

```{r}
modelo_mincer_jov_prof_amp <- lm(log(ing_mensual) ~ escolaridad + exp_lab + exp_lab2 + log(horas_lab) + hombre + casad + jef_hog + div1 + div2 + div3 + div4 + div5 + div6 + div7 + div8, data = jov_prof)
summary.lm(modelo_mincer_jov_prof_amp)
```

## Modelo Verdugo

### Sin ocupaciones

```{r}
modelo_vv_jov_prof_bas <- lm(log(ing_mensual) ~ escolaridad + over_vv_ocu1 + exp_lab + exp_lab2 + log(horas_lab) + hombre + casad + jef_hog, data = jov_prof)
summary.lm(modelo_vv_jov_prof_bas)
```

### Con ocupaciones

```{r}
modelo_vv_jov_prof_amp <- lm(log(ing_mensual) ~ escolaridad + over_vv_ocu1 + exp_lab + exp_lab2 + log(horas_lab) + hombre + casad + jef_hog + div1 + div2 + div3 + div4 + div5 + div6 + div7 + div8, data = jov_prof)
summary.lm(modelo_vv_jov_prof_amp)
```

### Con la moda

```{r}
modelo_vv_mod_jov_prof_amp <- lm(log(ing_mensual) ~ escolaridad + over_mod_ocu1 + under_mod_ocu1 + exp_lab + exp_lab2 + log(horas_lab) + hombre + casad + jef_hog + div1 + div2 + div3 + div4 + div5 + div6 + div7 + div8, data = jov_prof)
summary.lm(modelo_vv_mod_jov_prof_amp)
```

### Con la mediana

```{r}
modelo_vv_med_jov_prof_amp <- lm(log(ing_mensual) ~ escolaridad + over_med_ocu1 + under_med_ocu1 + exp_lab + exp_lab2 + log(horas_lab) + hombre + casad + jef_hog + div1 + div2 + div3 + div4 + div5 + div6 + div7 + div8, data = jov_prof)
summary.lm(modelo_vv_med_jov_prof_amp)
```

## Modelo ORU

### Moda

#### Sin ocupaciones

```{r}
mod_oru_mod_jov_prof_bas <- lm(log(ing_mensual) ~ so_mod_ocu1 + sr_mod_ocu1 + su_mod_ocu1 + exp_lab + exp_lab2 + log(horas_lab) + hombre + casad + jef_hog, data = jov_prof)
summary.lm(mod_oru_mod_jov_prof_bas)
```

### Con ocupaciones

```{r}
mod_oru_mod_jov_prof_amp <- lm(log(ing_mensual) ~ so_mod_ocu1 + sr_mod_ocu1 + su_mod_ocu1 + exp_lab + exp_lab2 + log(horas_lab) + hombre + casad + jef_hog + div1 + div2 + div3 + div4 + div5 + div6 + div7 + div8, data = jov_prof)
summary.lm(mod_oru_mod_jov_prof_amp)
```

### Mediana

#### Sin ocupaciones

```{r}
med_oru_med_jov_prof_bas <- lm(log(ing_mensual) ~ so_med_ocu1 + sr_med_ocu1 + su_med_ocu1 + exp_lab + exp_lab2 + log(horas_lab) + hombre + casad + jef_hog, data = jov_prof)
summary.lm(med_oru_med_jov_prof_bas)
```

### Con ocupaciones

```{r}
med_oru_med_jov_prof_amp <- lm(log(ing_mensual) ~ so_med_ocu1 + sr_med_ocu1 + su_med_ocu1 + exp_lab + exp_lab2 + log(horas_lab) + hombre + casad + jef_hog + div1 + div2 + div3 + div4 + div5 + div6 + div7 + div8, data = jov_prof)
summary.lm(med_oru_med_jov_prof_amp)
```

## Modelo Mincer con `sr`

### Moda

```{r}
modelo_mincer_con_sr_mod_jov_prof <- lm(log(ing_mensual) ~ escolaridad + sr_mod_ocu1 + over_mod_ocu1 + exp_lab + exp_lab2 + log(horas_lab) + hombre + casad + jef_hog + div1 + div2 + div3 + div4 + div5 + div6 + div7 + div8, data = jov_prof)
summary.lm(modelo_mincer_con_sr_mod_jov_prof)
```

### Mediana

```{r}
modelo_mincer_con_sr_med_jov_prof <- lm(log(ing_mensual) ~ escolaridad + sr_med_ocu1 + over_med_ocu1 + exp_lab + exp_lab2 + log(horas_lab) + hombre + casad + jef_hog + div1 + div2 + div3 + div4 + div5 + div6 + div7 + div8, data = jov_prof)
summary.lm(modelo_mincer_con_sr_med_jov_prof)
```

# Regresión jóvenes profesionistas 2

Se considera sólo licenciatura

```{r}
jov_prof <- ocupada %>% 
  mutate(cs_p13_1 = as.integer(cs_p13_1)) %>% 
  filter(cs_p13_1 == 7 & edad_7g == 3)
```


## Modelo Mincer

### Sin ocupaciones

```{r}
modelo_mincer_jov_prof_bas <- lm(log(ing_mensual) ~ escolaridad + exp_lab + exp_lab2 + log(horas_lab) + hombre + casad + jef_hog, data = jov_prof)
summary.lm(modelo_mincer_jov_prof_bas)
```

### Con ocupaciones

```{r}
modelo_mincer_jov_prof_amp <- lm(log(ing_mensual) ~ escolaridad + exp_lab + exp_lab2 + log(horas_lab) + hombre + casad + jef_hog + div1 + div2 + div3 + div4 + div5 + div6 + div7 + div8, data = jov_prof)
summary.lm(modelo_mincer_jov_prof_amp)
```

## Modelo Verdugo

### Sin ocupaciones

```{r}
modelo_vv_jov_prof_bas <- lm(log(ing_mensual) ~ escolaridad + over_vv_ocu1 + exp_lab + exp_lab2 + log(horas_lab) + hombre + casad + jef_hog, data = jov_prof)
summary.lm(modelo_vv_jov_prof_bas)
```

### Con ocupaciones

```{r}
modelo_vv_jov_prof_amp <- lm(log(ing_mensual) ~ escolaridad + over_vv_ocu1 + exp_lab + exp_lab2 + log(horas_lab) + hombre + casad + jef_hog + div1 + div2 + div3 + div4 + div5 + div6 + div7 + div8, data = jov_prof)
summary.lm(modelo_vv_jov_prof_amp)
```

### Con la moda

```{r}
modelo_vv_mod_jov_prof_amp <- lm(log(ing_mensual) ~ escolaridad + over_mod_ocu1 + under_mod_ocu1 + exp_lab + exp_lab2 + log(horas_lab) + hombre + casad + jef_hog + div1 + div2 + div3 + div4 + div5 + div6 + div7 + div8, data = jov_prof)
summary.lm(modelo_vv_mod_jov_prof_amp)
```

### Con la mediana

```{r}
modelo_vv_med_jov_prof_amp <- lm(log(ing_mensual) ~ escolaridad + over_med_ocu1 + under_med_ocu1 + exp_lab + exp_lab2 + log(horas_lab) + hombre + casad + jef_hog + div1 + div2 + div3 + div4 + div5 + div6 + div7 + div8, data = jov_prof)
summary.lm(modelo_vv_med_jov_prof_amp)
```

## Modelo ORU

### Moda

#### Sin ocupaciones

```{r}
mod_oru_mod_jov_prof_bas <- lm(log(ing_mensual) ~ so_mod_ocu1 + sr_mod_ocu1 + su_mod_ocu1 + exp_lab + exp_lab2 + log(horas_lab) + hombre + casad + jef_hog, data = jov_prof)
summary.lm(mod_oru_mod_jov_prof_bas)
```

### Con ocupaciones

```{r}
mod_oru_mod_jov_prof_amp <- lm(log(ing_mensual) ~ so_mod_ocu1 + sr_mod_ocu1 + su_mod_ocu1 + exp_lab + exp_lab2 + log(horas_lab) + hombre + casad + jef_hog + div1 + div2 + div3 + div4 + div5 + div6 + div7 + div8, data = jov_prof)
summary.lm(mod_oru_mod_jov_prof_amp)
```

### Mediana

#### Sin ocupaciones

```{r}
med_oru_med_jov_prof_bas <- lm(log(ing_mensual) ~ so_med_ocu1 + sr_med_ocu1 + su_med_ocu1 + exp_lab + exp_lab2 + log(horas_lab) + hombre + casad + jef_hog, data = jov_prof)
summary.lm(med_oru_med_jov_prof_bas)
```

### Con ocupaciones

```{r}
med_oru_med_jov_prof_amp <- lm(log(ing_mensual) ~ so_med_ocu1 + sr_med_ocu1 + su_med_ocu1 + exp_lab + exp_lab2 + log(horas_lab) + hombre + casad + jef_hog + div1 + div2 + div3 + div4 + div5 + div6 + div7 + div8, data = jov_prof)
summary.lm(med_oru_med_jov_prof_amp)
```

## Modelo Mincer con `sr`

### Moda

```{r}
modelo_mincer_con_sr_mod_jov_prof <- lm(log(ing_mensual) ~ escolaridad + sr_mod_ocu1 + over_mod_ocu1 + exp_lab + exp_lab2 + log(horas_lab) + hombre + casad + jef_hog + div1 + div2 + div3 + div4 + div5 + div6 + div7 + div8, data = jov_prof)
summary.lm(modelo_mincer_con_sr_mod_jov_prof)
```

### Mediana

```{r}
modelo_mincer_con_sr_med_jov_prof <- lm(log(ing_mensual) ~ escolaridad + sr_med_ocu1 + over_med_ocu1 + exp_lab + exp_lab2 + log(horas_lab) + hombre + casad + jef_hog + div1 + div2 + div3 + div4 + div5 + div6 + div7 + div8, data = jov_prof)
summary.lm(modelo_mincer_con_sr_med_jov_prof)
```



# Análisis de residuos

## General

### Modelo Mincer

#### Sin ocupaciones

```{r}
par(mfrow = c(2, 2))
plot(modelo_mincer_ocu1_bas)
```

Pruebas estadísticas

```{r}
# normalidad
moments::jarque.test(resid(modelo_mincer_ocu1_bas))

# homocedasticidad
lmtest::bptest(modelo_mincer_ocu1_bas)

# autocorrelación
lmtest::dwtest(modelo_mincer_ocu1_bas)
```


### Modelo Verdugo

#### Sin ocupaciones

```{r}
par(mfrow = c(2, 2))
plot(modelo_vv_ocu1_bas)
```

Pruebas estadísticas

```{r}
# normalidad
moments::jarque.test(resid(modelo_vv_ocu1_bas))

# homocedasticidad
lmtest::bptest(modelo_vv_ocu1_bas)

# autocorrelación
lmtest::dwtest(modelo_vv_ocu1_bas)
```

## Jóvenes 

### Modelo Verdugo

#### Con ocupaciones

```{r}
performance::check_model(modelo_vv_jov_prof_amp)
```

Pruebas estadísticas

```{r}
# normalidad
moments::jarque.test(resid(modelo_vv_jov_prof_amp))

# homocedasticidad
lmtest::bptest(modelo_vv_jov_prof_amp)

# autocorrelación
lmtest::dwtest(modelo_vv_jov_prof_amp)
```

## Criterios de información

### General

#### Con ocupaciones

```{r}
# complejidad
# verdugo (media) vs ORU (moda)
stats::AIC(modelo_vv_ocu1_amp, mod_oru_mod_ocu1_amp) 
# verdugo (moda) vs ORU (moda)
stats::AIC(modelo_vv_mod_ocu1_amp, mod_oru_mod_ocu1_amp) 
# Verdugo vs Mincer
stats::AIC(modelo_vv_ocu1_amp, modelo_mincer_con_sr_mod)
# verdugo (moda) vs Mincer (moda)
stats::AIC(modelo_vv_mod_ocu1_amp, modelo_mincer_con_sr_mod)

# simplicidad
# sin vs con ocupaciones
stats::BIC(modelo_vv_ocu1_bas, modelo_vv_ocu1_amp)
# Verdugo vs Mincer
stats::BIC(modelo_vv_ocu1_amp, modelo_mincer_con_sr_mod)
# verdugo (moda) vs Mincer (moda)
stats::BIC(modelo_vv_mod_ocu1_amp, modelo_mincer_con_sr_mod)
```

### Jóvenes

#### Con ocupaciones

```{r}
# complejidad
# verdugo (media) vs ORU (moda)
stats::AIC(modelo_vv_jov_prof_amp, mod_oru_mod_jov_prof_amp) 
# verdugo (moda) vs ORU (moda)
stats::AIC(modelo_vv_mod_jov_prof_amp, mod_oru_mod_jov_prof_amp) 
# verdugo (moda) vs Mincer (moda)
stats::AIC(modelo_vv_mod_jov_prof_amp, modelo_mincer_con_sr_mod_jov_prof)
# verdugo (media) vs Verdugo (moda)
stats::AIC(modelo_vv_jov_prof_amp, modelo_vv_mod_jov_prof_amp)

# simplicidad
# sin vs con ocupaciones
stats::BIC(modelo_vv_jov_prof_bas, modelo_vv_jov_prof_amp)
# verdugo (moda) vs Mincer (moda)
stats::BIC(modelo_vv_mod_jov_prof_amp, modelo_mincer_con_sr_mod_jov_prof)
# verdugo (media) vs Verdugo (moda)
stats::BIC(modelo_vv_jov_prof_amp, modelo_vv_mod_jov_prof_amp)
```

# Resumen

General:

| Modelo        | Método  | R^2    | rsd(1) | coeficiente de sobre-educación | Nivel de significancia | Nota    | Supuestos |
| ------------- | ------- | ------ | ------ | ------------------------------ | ---------------------- | ------- | --------- |
| Verdugo       | Media   | 0.4536 | 0.5772 | 4.349e-02                      | 99.9%                  | Binaria | Ninguno   |
| Verdugo       | Moda    | 0.4534 | 0.5773 | 1.780e-02                      | 99%                    | Binaria | Ninguno   |
| Verdugo       | Mediana | 0.4534 | 0.5773 | 1.579e-02                      | 99%                    | Binaria | Ninguno   |
| ORU           | Moda    | 0.4534 | 0.5773 | 4.201e-02                      | 99.9%                  | So > Sr | Ninguno   |
| ORU           | Mediana | 0.4534 | 0.5773 | 4.327e-02                      | 99.9%                  | So > Sr | Ninguno   |
| Mincer con Sr | Moda    | 0.4539 | 0.577  | 1.723e-01                      | 99.9%                  | Binaria | Ninguno   |
| Mincer con Sr | Mediana | 0.4539 | 0.577  | 1.715e-01                      | 99.9%                  | Binaria | Ninguno   |
(1) residual standard error

Jóvenes profesionistas, considerando licenciatura, maestría y doctorado

| Modelo        | Método  | R^2    | rsd(1) | coeficiente de sobre-educación | Nivel de significancia | Nota    | Supuestos |
| ------------- | ------- | ------ | ------ | ------------------------------ | ---------------------- | ------- | --------- |
| Verdugo       | Media   | 0.2904 | 0.539  | 0.005250                       | No significativo       | Binaria | Ninguno   |
| Verdugo       | Moda    | 0.2913 | 0.5387 | -0.0529586                     | 99%                    | Binaria | Ninguno   |
| Verdugo       | Mediana | 0.2913 | 0.5387 | -0.0529586                     | 99%                    | Binaria | Ninguno   |
| ORU           | Moda    | 0.2913 | 0.5386 | 0.0557209                      | 99.9%                  | So > Sr | Ninguno   |
| ORU           | Mediana | 0.2913 | 0.5386 | 0.0557209                      | 99.9%                  | So > Sr | Ninguno   |
| Mincer con Sr | Moda    | 0.2913 | 0.5387 | 0.0272691                      | No significativo       | Binaria | Ninguno   |
| Mincer con Sr | Mediana | 0.2913 | 0.5387 | 0.0272691                      | No significativo       | Binaria | Ninguno   |
(1) residual standard error

Jóvenes profesionistas, considerando sólo licenciatura

| Modelo        | Método  | R^2    | rsd(1) | coeficiente de sobre-educación | Nivel de significancia | Nota    | Supuestos   |
| ------------- | ------- | ------ | ------ | ------------------------------ | ---------------------- | ------- | ----------- |
| Verdugo       | Media   | 0.288  | 0.5388 | -0.0119900                     | No significativo       | Binaria | Sin validar |
| Verdugo       | Moda    | 0.2892 | 0.5383 | -0.0604938                     | 99%                    | Binaria | Sin validar |
| Verdugo       | Mediana | 0.2892 | 0.5383 | -0.0604938                     | 99%                    | Binaria | Sin validar |
| ORU           | Moda    | 0.2893 | 0.5383 | 0.0463654                      | 99.9%                  | So > Sr | Sin validar |
| ORU           | Mediana | 0.2893 | 0.5383 | 0.0463654                      | 99.9%                  | So > Sr | Sin validar |
| Mincer con Sr | Moda    | 0.2892 | 0.5383 | 0.0337033                      | No significativo       | Binaria | Sin validar |
| Mincer con Sr | Mediana | 0.2892 | 0.5383 | 0.0337033                      | No significativo       | Binaria | Sin validar |

Véase nota de Obsidian de 6-11-25

Sin considerar variables binarias vinculadas a los grupos poblacionales, se encuentra que:

* En el caso general y de jóvenes profesionistas, con el modelo Verdugo el coeficiente asociado a la sobre-educación presenta un signo negativo, sin embargo en el modelo ORU es mayor a la educación requerida.

Cuando se añade variables dicotómicas relacionadas a los grupos ocupacionales (división) se observa que:

* Aumenta la medida de bondad de ajuste $R^2$ y disminuye la desviación estándar residual.
* Para el caso general, no existe un impacto en la tasa de retorno de la educación si la persona se encuentra sobre-educada, incluso es superior con respecto a individuos que no están sobre-educados.
* Para el caso de jóvenes profesionistas, con el modelo Verdugo sí se observa un impacto pero es menor al 10% (-0.0604938 tanto con el método de la moda o de la mediana) y con el modelo ORU la tasa de retorno de la sobre-educación es positiva y también superior a la educación requerida. 
* En ningún caso, los modelos Verdugo y ORU cumplen con los supuestos asociados al residuo.

En síntesis, **NO EXISTEN PRUEBAS CONCLUYENTES QUE PERMITAN EVIDENCIAR UN IMPACTO NEGATIVO EN EL INGRESO DERIVADO DEL PROBLEMA DE LA SOBRE-EDUCACIÓN**

La pregunta subsecuente es ¿por qué?

En temas metodológicos, puede ser que el método estadístico no capture correctamente a las personas con desajuste educativo, es decir, determina a un individuo sobre-educado cuando en realidad no lo está. Situación que se respalda cuando se calcula el ingreso mensual promedio según el tipo de desajuste educativo, se observa que el ingreso es superior en el caso de sobre-educados con respecto a ajustados al puesto. En particular, puede ocurrir en el grupo ocupacional de mayor agregación (división): "1 Funcionarios, directores y jefes". 

¿Se puede corregir? Sí, construyendo los años de educación requeridos en cada ocupación a partir de los grupos ocupacionales de menor agregación (principal, subgrupo o unitario); no obstante, se realizó dicha construcción incluso con el grupo unitario y los resultados no presentaron cambios, es decir, el ingreso mensual promedio de los sobre-educados sigue siendo superior al de los requeridos. Cabe señalar que nos referimos al caso general, para jóvenes profesionistas (licenciatura, maestría y doctorado) de 25 a 34 años se observa un ingreso promedio menor cuando están sobre-educados. 

Por otra parte, también se puede utilizar el método objetivo que utiliza la Organización Internacional del Trabajo (ILO, por sus siglas en inglés). Sin embargo, puede ocurrir la misma situación que con el método estadístico debido a que construyen los años requeridos con el grupo ocupacional de mayor agregación.

Lamentablemente, la disponibilidad de los datos no permiten utilizar el método subjetivo. 

Más allá de la cuestión metodológica, puede ocurrir que las empresas sí estén aprovechando el excedente de capital humano que poseen los individuos sobre-educados, o dicho en otras palabras, los puestos de trabajo ya no imponen un límite de techo en la productividad del individuo sobre-cualificado. En caso de ocurrir tal situación, la pregunta sería ¿por qué antes sí y ahora ya no existe un límite de techo?

# Referencias