---
title: "Análisis de los residuos"
output: html_notebook
bibliography: references.bib
---

# Introducción

Este documento es la continuación de:

1.  C:/Prog/tesis/1_Primeros_pasos.Rmd
2.  C:/Prog/tesis/INEGI-2023_Conociendo-ENOE.Rmd
3.  C:/Prog/tesis/2_Analisis_exploratorio_datos1.Rmd
4.  C:/Prog/tesis/3_Limpieza_datos.Rmd
5.  C:/Prog/tesis/4_Panorama_jovenes.Rmd
6.  C:/Prog/tesis/5_Sobre-educacion.Rmd
7.  C:/Prog/tesis/5_Sobre-educacion_2.Rmd
8.  C:/Prog/tesis/5_Sobre-educacion_3.Rmd
9.  C:/Prog/tesis/5_Sobre-educacion_4.Rmd
10. C:/Prog/tesis/5_Sobre-educacion_5.Rmd
11. C:/Prog/tesis/6_Efecto_salarial_1.Rmd
12. C:/Prog/tesis/6_Efecto_salarial_2.Rmd

El objetivo es verificar que los residuos cumplan con los supuestos clásicos del modelo de regresión:

1. Media cero
2. Homocedasticidad: misma varianza
3. No correlación
4. Independencia lineal 

# Instalación

Según [Chat GPT](https://chatgpt.com/s/t_690cff8c2f808191bcd4f8a034615540), se deben instalar los siguientes paquetes:

```{r}
# gráficos
# system.file(package = "performance")
# system.file(package = "car")
# install.packages("performance", dependencies = TRUE)
# install.packages("car", dependencies = TRUE)

# test de normalidad
# system.file(package = "stats")
# system.file(package = "nortest")
# system.file(package = "moments")

# test de homocedasticidad
# system.file(package = "lmtest")
# system.file(package = "car")

# test de autocorrelación
# system.file(package = "lmtest")

# diagnóstico global
# system.file(package = "performance")
# system.file(package = "see")
# install.packages("see", dependencies = TRUE)

library(tidyverse)
library(performance)
library(car)
library(stats)
library(nortest)
library(moments)
library(lmtest)
library(see)
```

# Paquete `gujarati`

Se utilizará los datos que muestra Arias-García(2021) para realizar el ejemplo. Cabe señalar que el autor extrajó los datos de Gujarati, según [brunoruas](https://github.com/brunoruas2/gujarati) existe un paquete que contiene dichos datos. Vamos a validar. 

```{r}
# system.file(package = "devtools")
# install.packages('devtools')
library(devtools)
devtools::install_github('https://github.com/brunoruas2/gujarati')
```

De acuerdo con Arias-García(2021), los datos provienen de la tabla 3-2

```{r}
# system.file(package = "gujarati")
library(gujarati)

gujarati::Table3_2
```

Sí se encuentran los datos en el paquete `gujarati` (Pd. me encanta R). Realicemos la regresión. Pero primero, cambiemos el tipo de variable de factor a númerico.

# Segmentar variables

```{r}
df <- as_tibble(gujarati::Table3_2)

df %>% 
  transmute(
    obs = as.integer(obs),
    salario = as.double(Mean.Hourly.Wage),
    escolaridad = as.double(Years.of.Schooling)
  )
```

Como se observa, al momento de convertir de factor a número los valores no coinciden ¿por qué?

Después de leer la sección de convertir de factor a número, regresando a nuestro ejemplo:

```{r}
df <- as_tibble(gujarati::Table3_2)

df %>% 
  transmute(
    obs = as.integer(levels(obs))[obs],
    salario = as.double(levels(Mean.Hourly.Wage))[Mean.Hourly.Wage],
    escolaridad = as.integer(levels(Years.of.Schooling))[Years.of.Schooling]
  )
```

Ahora ya coincide.

```{r}
df <- as_tibble(gujarati::Table3_2)

df <- df %>% 
  transmute(
    obs = as.integer(levels(obs))[obs],
    salario = as.double(levels(Mean.Hourly.Wage))[Mean.Hourly.Wage],
    escolaridad = as.integer(levels(Years.of.Schooling))[Years.of.Schooling]
  )
```

# Regresión

```{r}
modelo <- lm(salario ~ escolaridad, data = df)
summary.lm(modelo)
```

# Análisis gráfico

## Gráficos base de R

```{r}
par(mfrow = c(2, 2))
plot(modelo)
```

## Con `ggplot2` y `performance`

```{r}
performance::check_model(modelo)
```

## QQ plot manual con `ggplot`

```{r}
ggplot(data.frame(res = resid(modelo)), aes(sample = res)) +
  stat_qq() + 
  stat_qq_line(color = "red") +
  labs(title = "QQ Plot de los residuos")
```

## Individual

### Normalidad

#### Histograma

```{r}
hist(modelo$residuals, prob = TRUE)
lines(density(modelo$residuals))
```

#### QQ plot manual con `plot`

```{r}
plot(modelo, 2)
```

### Homocedasticidad

```{r}
par(mfrow = c(1, 2))
plot(modelo, 1)
plot(modelo, 3)
```

## Autocorrelación

```{r}
par(mfrow = c(1, 2))
plot(modelo, 1)
plot(modelo, 3)
```

# Pruebas estadísticas

## Normalidad

```{r}
# Shapiro-Wilk
shapiro.test(resid(modelo))
```

```{r}
# Anderson-Darling
nortest::ad.test(resid(modelo))
```

```{r}
# Jarque-Bera
moments::jarque.test(resid(modelo))
```

## Homocedasticidad

```{r}
# Breusch-Pagan
lmtest::bptest(modelo)
```

```{r}
# Test de varianza no constante ¿?
car::ncvTest(modelo)
```

## Autocorrelación

```{r}
# Durbin-Watson
lmtest::dwtest(modelo)
```

# ¿Cómo interpretar las pruebas estadísticas?

## Normalidad

* Shapiro-Wilk: $H_0$: los residuos se distribuyen normalmente,
* Anderson-Darling: $H_0$: los residuos se distribuyen normalmente,
* Jarque-Bera: $H_0$: los residuos se distribuyen normalmente

## Homocedasticidad

* Breusch-Pagan: $H_0$ varianza constante (homocedasticidad) en los residuos
* Varianza no constante $H_0$ homocedasticidad

## No autocorrelación

* Durbin-Watson $H_0$: no hay autocorrelación de primer orden

## p-value

Recuerda:

* Si `p-value` < 0.05 se rechaza la hipótesis nula ($H_0),
* Si `p-value` > 0.05 no se rechaza la hipótesis nula ($H_0),

# ¿Cómo convertir un factor a número con `mutate`?

```{r}
# library(dplyr)

# Crear un data frame de ejemplo
df2 <- tibble(
  mi_factor = factor(c("100", "200", "300", "100", "200"))
  # mi_otro_factor = factor(c("X", "Y", "X", "Z", "Y"))
)

# Método 1: Usar los niveles del factor para obtener los valores numéricos correctos
df2 <- df2 %>%
  mutate(mi_entero = as.numeric(levels(mi_factor))[mi_factor])

# Si quieres convertir a entero asegurando que el resultado no tenga decimales,
# puedes usar la función `as.integer()` después de la conversión a numérico.
df2 <- df2 %>%
  mutate(mi_entero_2 = as.integer(as.numeric(levels(mi_factor))[mi_factor]))


# Método 2: Usar `as.numeric()` directamente (esto dará los códigos internos del factor)
# A menudo no es lo que se desea porque devuelve los índices internos (por ejemplo, 1, 2, 3)
# en lugar de los valores numéricos correspondientes.
(df2 <- df2 %>%
  mutate(mi_entero_con_indice = as.numeric(mi_factor)))
```

# Referencias

Arias-García, A. (2021, junio 6). R: Análisis de Residuos. totumat. <https://totumat.com/2021/06/04/r-analisis-de-residuos>

Chat GPT. Entrada: "Hola! Una pregunta! ¿Cómo puedo hacer el análisis de los residuos en R? Tanto de forma gráfica como a través de pruebas estadísticas. ¿Puedes señalarme los paquetes requeridos y más?" <https://chatgpt.com/s/t_690cff8c2f808191bcd4f8a034615540>

Chat GPT. Entrada: "¿me puedes decir la hipótesis nula de cada prueba estadística, por favor? en forma matemática y explicada en palabras"  <https://chatgpt.com/s/t_690d17c3cd84819189290b73baf63540>

brunoruas2. gujarati. Github. <https://github.com/brunoruas2/gujarati>