---
title: "Principales hallazgos"
output:
  html_document:
    df_print: paged
bibliography: references.bib
---

# Librerías

```{r setup}
# paquetes ==========================================================
library(tidyverse)
# paleta de colores p. 422
library(RColorBrewer)
# letter value plot p. 99 (inglés)
library(lvplot)
# # calcular la moda
# library(DescTools)
# # coeficiente de asimetría
# library(moments)
# library(EnvStats)
library(modelr)
# análisis de residuos
library(performance)
library(car)
library(stats)
library(nortest)
library(moments)
library(lmtest)
library(see)

# importación =======================================================
# 3. sociodemográfica
sdem <- read_csv(
  "enoet22025/ENOE_SDEMT225.csv",
  col_types = cols(.default = col_character())
)

# 4. ocupación y empleo I
coe1 <- read_csv(
  "enoet22025/ENOE_COE1T225.csv",
  col_types = cols(.default = col_character())
)

# 5. ocupación y empleo II
coe2 <- read_csv(
  "enoet22025/ENOE_COE2T225.csv",
  col_types = cols(.default = col_character())
)

# segmentación ======================================================
sdem<- sdem %>% mutate(
  # edad
  eda = as.integer(eda),
  # años de escolaridad
  escolaridad = as.integer(anios_esc),
  # 99 pasa a NA para evitar 99 - edu_req
  escolaridad = if_else(escolaridad != 99, escolaridad, NA),
  # ponderador trimestral
  fac_tri = as.double(fac_tri),
  # ingreso mensual
  ing_mensual = as.double(ingocup),
  # 0 pasa a NA ya que 0==NA en p6b2
  ing_mensual = if_else(ing_mensual != 0, ing_mensual, NA),
  # promedio de ingreso por hora
  ing_hora = as.double(ing_x_hrs),
  # 0 pasa a NA ya que 0==NA en p6b2 y en dur9c == 1 & 9
  ing_hora = if_else(ing_hora != 0, ing_hora, NA)
)

# construcción de variables =========================================
# grupos de edad OECD(2019: 135)
sdem <- sdem %>%
  mutate(
    edad_7g = case_when(
      between(eda, 0, 14) ~ "1",
      between(eda, 15, 24) ~ "2",
      between(eda, 25, 34) ~ "3",
      between(eda, 35, 44) ~ "4",
      between(eda, 45, 54) ~ "5",
      between(eda, 55, 64) ~ "6",
      between(eda, 65, 97) ~ "7",
      # edad no especificada mayores a 12 INEGI(2024:16)
      eda == "98" ~ "98",
      # edad no especificada menores a 12 INEGI(2024:16)
      eda == "99" ~ "99",
      # NA sin comillas para valores faltantes
      TRUE ~ NA
    )
  )

# carreras universitaria INEGI(2016: 13)
sdem <- sdem %>% 
  mutate(
    carrera1 = if_else(str_length(cs_p14_c) == 5, str_c("0", cs_p14_c), cs_p14_c),
    carrera2 = if_else(str_length(cs_p14_c) == 5, str_c("0", cs_p14_c), cs_p14_c),
    carrera3 = if_else(str_length(cs_p14_c) == 5, str_c("0", cs_p14_c), cs_p14_c)
  ) %>% 
  separate(
    carrera1,
    # campo amplio
    into = c("carrera1", "res"),
    sep = 2
  ) %>% 
  separate(
    carrera2,
    # campo específico
    into = c("carrera2", "res"),
    sep = 3
  ) %>% 
  separate(
    carrera3,
    # campo detallado
    into = c("carrera3", "res"),
    sep = 4
  ) %>% 
  select(-res)

# grupos ocupacionales INEGI(2019: 22)
coe1 <- coe1 %>% 
  mutate(
    ocupacion1 = p3,
    ocupacion2 = p3
  ) %>% 
  separate(
    ocupacion1, 
    into = c("ocupacion1", "res"),
    sep = 1
  ) %>% 
  separate(
    ocupacion2,
    into = c("ocupacion2", "res"),
    sep = 2
  ) %>% 
  select(-res)

# creación de tablas ================================================
# población total INEGI(2023:21)
pob_total <- sdem %>% 
  filter(
    r_def == "0",
    # es igual a (c_res == "1" | c_res == "3")
    c_res != "2"
  )

# población de 12 y más para unir sdem y coe INEGI(2023:9)
pob_12ymas <- sdem %>% 
  filter(
  r_def == "0",
  c_res != "2",
  between(eda, 12, 98)
  )

# unión de sdem y coe INEGI(2023:9)
completo <- pob_12ymas %>%
  full_join(coe1, by = c("tipo", "mes_cal", "ent", "con", "v_sel", "n_hog", "h_mud", "n_ren")) %>%
  full_join(coe2, by = c("tipo", "mes_cal", "ent", "con", "v_sel", "n_hog", "h_mud", "n_ren"))

# población de 15 años y más INEGI(2023:21)
pob_15ymas <- completo %>% 
  filter(
    r_def.x == "0",
    c_res != "2",
    between(eda.x, 15, 98)
  )

# INEGI(2023: 21)
ocupada <- pob_15ymas %>% 
  filter(clase2 == 1)

# INEGI(2023: 25)
desocupada <- pob_15ymas %>% 
  filter(clase2 == 2)

# INEGI(2023: 26)
pnea <- pob_15ymas %>% 
  filter(clase1 == 2)

# sobre-educación ===================================================

# con el grupo división INEGI(2020: 22) -----------------------------
# métodos: verdugo y verdugo, y mediana
edu_req1_ocu1 <- ocupada %>%
  filter(!is.na(escolaridad)) %>% 
  group_by(ocupacion1) %>%
  summarise(
    vv_neg_ocu1 = mean(escolaridad) - sd(escolaridad),
    vv_pos_ocu1 = mean(escolaridad) + sd(escolaridad),
    mediana_ocu1 = median(escolaridad)
  )

# método: moda
edu_req2_ocu1 <- ocupada %>%
  filter(!is.na(escolaridad)) %>% 
  group_by(ocupacion1, escolaridad) %>% 
  summarise(
    tot = sum(fac_tri.x)
  ) %>% 
    filter(tot == max(tot)) %>% 
    rename("moda_ocu1" = "escolaridad") %>% 
    select(-tot)

# variable de desajuste educativo
ocupada <- ocupada %>% left_join(edu_req1_ocu1, by = "ocupacion1") %>% 
  left_join(edu_req2_ocu1, by = "ocupacion1") %>% 
  mutate(
    escolaridad = as.double(escolaridad), 
    moda_ocu1 = as.double(moda_ocu1),
    # verdugo y verdugo
    edu_mis_vv_ocu1 = case_when(
      # required
      between(escolaridad, vv_neg_ocu1, vv_pos_ocu1) ~ 0,
      # over
      escolaridad > vv_pos_ocu1 ~ 1,
      # under
      escolaridad < vv_neg_ocu1 ~ 2,
      TRUE ~ NA
    ),
    # mediana
    edu_mis_med_ocu1 = case_when(
      # required
      escolaridad == mediana_ocu1 ~ 0,
      # over
      escolaridad > mediana_ocu1 ~ 1,
      # under
      escolaridad < mediana_ocu1 ~ 2,
      TRUE ~ NA
    ),
    # moda
    edu_mis_mod_ocu1 = case_when(
      # required
      escolaridad == moda_ocu1 ~ 0,
      # over
      escolaridad > moda_ocu1 ~ 1,
      # under
      escolaridad < moda_ocu1 ~ 2,
      TRUE ~ NA
    ),
    # variables binarias 
    # media
    over_vv_ocu1 = if_else(escolaridad > vv_pos_ocu1, 1, 0),
    req_vv_ocu1 = if_else(between(escolaridad, vv_neg_ocu1, vv_pos_ocu1), 1, 0),
    under_vv_ocu1 = if_else(escolaridad < vv_neg_ocu1, 1, 0),
    # mediana
    over_med_ocu1 = if_else(escolaridad > mediana_ocu1, 1, 0),
    req_med_ocu1 = if_else(escolaridad == mediana_ocu1, 1, 0),
    under_med_ocu1 = if_else(escolaridad < mediana_ocu1, 1, 0),
    # moda
    over_mod_ocu1 = if_else(escolaridad > moda_ocu1, 1, 0),
    req_mod_ocu1 = if_else(escolaridad == moda_ocu1, 1, 0),
    under_mod_ocu1 = if_else(escolaridad < moda_ocu1, 1, 0),
    # variables de años de sobre o infra
    # mediana
    so_med_ocu1 = if_else(escolaridad > mediana_ocu1, escolaridad - mediana_ocu1, 0),
    sr_med_ocu1 = if_else(escolaridad == mediana_ocu1, escolaridad, 0),
    su_med_ocu1 = if_else(escolaridad < mediana_ocu1, mediana_ocu1 - escolaridad, 0),
    # moda
    so_mod_ocu1 = if_else(escolaridad > moda_ocu1, escolaridad - moda_ocu1, 0),
    sr_mod_ocu1 = if_else(escolaridad == moda_ocu1, escolaridad, 0),
    su_mod_ocu1 = if_else(escolaridad < moda_ocu1, moda_ocu1 - escolaridad, 0)
  )

# con el grupo principal INEGI(2020: 22) ----------------------------
# métodos: verdugo y verdugo, y mediana
edu_req1_ocu2 <- ocupada %>%
  filter(!is.na(escolaridad)) %>% 
  group_by(ocupacion2) %>%
  summarise(
    vv_neg_ocu2 = mean(escolaridad) - sd(escolaridad),
    vv_pos_ocu2 = mean(escolaridad) + sd(escolaridad),
    mediana_ocu2 = median(escolaridad)
  )

# método: moda
edu_req2_ocu2 <- ocupada %>%
  filter(!is.na(escolaridad)) %>% 
  group_by(ocupacion2, escolaridad) %>% 
  summarise(
    tot = sum(fac_tri.x)
  ) %>% 
    filter(tot == max(tot)) %>% 
    rename("moda_ocu2" = "escolaridad") %>% 
    select(-tot)

# variable de desajuste educativo
ocupada <- ocupada %>% left_join(edu_req1_ocu2, by = "ocupacion2") %>% 
  left_join(edu_req2_ocu2, by = "ocupacion2") %>% 
  mutate(
    escolaridad = as.double(escolaridad), 
    moda_ocu2 = as.double(moda_ocu2),
    # verdugo y verdugo
    edu_mis_vv_ocu2 = case_when(
      # required
      between(escolaridad, vv_neg_ocu2, vv_pos_ocu2) ~ 0,
      # over
      escolaridad > vv_pos_ocu2 ~ 1,
      # under
      escolaridad < vv_neg_ocu2 ~ 2,
      TRUE ~ NA
    ),
    # mediana
    edu_mis_med_ocu2 = case_when(
      # required
      escolaridad == mediana_ocu2 ~ 0,
      # over
      escolaridad > mediana_ocu2 ~ 1,
      # under
      escolaridad < mediana_ocu2 ~ 2,
      TRUE ~ NA
    ),
    # moda
    edu_mis_mod_ocu2 = case_when(
      # required
      escolaridad == moda_ocu2 ~ 0,
      # over
      escolaridad > moda_ocu2 ~ 1,
      # under
      escolaridad < moda_ocu2 ~ 2,
      TRUE ~ NA
    ),
    # variables binarias
    # media
    over_vv_ocu2 = if_else(escolaridad > vv_pos_ocu2, 1, 0),
    req_vv_ocu2 = if_else(between(escolaridad, vv_neg_ocu2, vv_pos_ocu2), 1, 0),
    under_vv_ocu2 = if_else(escolaridad < vv_neg_ocu2, 1, 0),
    # mediana
    over_med_ocu2 = if_else(escolaridad > mediana_ocu2, 1, 0),
    req_med_ocu2 = if_else(escolaridad == mediana_ocu2, 1, 0),
    under_med_ocu2 = if_else(escolaridad < mediana_ocu2, 1, 0),
    # moda
    over_mod_ocu2 = if_else(escolaridad > moda_ocu2, 1, 0),
    req_mod_ocu2 = if_else(escolaridad == moda_ocu2, 1, 0),
    under_mod_ocu2 = if_else(escolaridad < moda_ocu2, 1, 0),
    # variables de años de sobre o infra
    # mediana
    so_med_ocu2 = if_else(escolaridad > mediana_ocu2, escolaridad - mediana_ocu2, 0),
    sr_med_ocu2 = if_else(escolaridad == mediana_ocu2, escolaridad, 0),
    su_med_ocu2 = if_else(escolaridad < mediana_ocu2, mediana_ocu2 - escolaridad, 0),
    # moda
    so_mod_ocu2 = if_else(escolaridad > moda_ocu2, escolaridad - moda_ocu2, 0),
    sr_mod_ocu2 = if_else(escolaridad == moda_ocu2, escolaridad, 0),
    su_mod_ocu2 = if_else(escolaridad < moda_ocu2, moda_ocu2 - escolaridad, 0)
  )

# otras variables explicativas ======================================

ocupada <- ocupada %>% 
  mutate(
    # horas trabajadas
    # 999 indica no específicado, se convierte a NA INEGI(2024:81)
    horas_lab = if_else(p5b_thrs != 999, p5b_thrs, NA),
    horas_lab = as.double(horas_lab),
    # experiencia laboral potencial
    # si es <= 0, se convierte a NA; no afecta al grupo de jóvenes
    # si eda == 98, se convierte a NA
    # experiencia = edad - años estudios - 6 
    # Zamudio e Islas(1999) y Mincer(1974)
    exp_lab = eda.x - escolaridad - 6,
    exp_lab = if_else(exp_lab > 0 & eda.x != 98, exp_lab, NA),
    # experiencia ^ 2 para que el ingreso tenga una forma de U
    exp_lab2 = exp_lab ** 2,
    # género == 1 si es hombre
    hombre = if_else(sex == 1, 1, 0),
    # estado civil == 1 si es casado
    casad = if_else(e_con == 5, 1, 0),
    # situación de hogar == 1 si es jefe INEGI(2020:37)
    jef_hog = if_else(par_c == 101, 1, 0)
  )

# variables dicotómicas para los grupos ocupacionales
# grupo de referencia: 9 INEGI(2020: 27)
ocupada <- ocupada %>% 
  mutate(
    div1 = if_else(ocupacion1 == 1, 1, 0),
    div2 = if_else(ocupacion1 == 2, 1, 0),
    div3 = if_else(ocupacion1 == 3, 1, 0),
    div4 = if_else(ocupacion1 == 4, 1, 0),
    div5 = if_else(ocupacion1 == 5, 1, 0),
    div6 = if_else(ocupacion1 == 6, 1, 0),
    div7 = if_else(ocupacion1 == 7, 1, 0),
    div8 = if_else(ocupacion1 == 8, 1, 0),
    div9 = if_else(ocupacion1 == 9, 1, 0)
  )
```

# Incidencia

Media

```{r}
ocupada %>% 
  count(edu_mis_vv_ocu1) %>% 
  mutate(prop = n / sum(n))
```

Moda

```{r}
ocupada %>% 
  count(edu_mis_mod_ocu1) %>% 
  mutate(prop = n / sum(n))
```

Mediana

```{r}
ocupada %>% 
  count(edu_mis_med_ocu1) %>% 
  mutate(prop = n / sum(n))
```

Jóvenes profesionistas

```{r}
# Se considera licenciatura, maestría y doctorado
jov_prof <- ocupada %>% 
  mutate(grado_esc = as.integer(cs_p13_1)) %>% 
  filter(between(grado_esc, 7, 9) & edad_7g == 3)
```

Media

```{r}
jov_prof %>% 
  count(edu_mis_vv_ocu1) %>% 
  mutate(prop = n / sum(n))
```

Moda

```{r}
jov_prof %>% 
  count(edu_mis_mod_ocu1) %>% 
  mutate(prop = n / sum(n))
```

Mediana

```{r}
jov_prof %>% 
  count(edu_mis_med_ocu1) %>% 
  mutate(prop = n / sum(n))
```

# Ingreso mensual promedio

## General

Método: Media

```{r}
ocupada %>% 
  filter(!is.na(ing_mensual)) %>% 
  group_by(edu_mis_vv_ocu1) %>% 
  summarise(ing_medio = mean(ing_mensual))
```

Método: Moda

```{r}
ocupada %>% 
  filter(!is.na(ing_mensual)) %>% 
  group_by(edu_mis_mod_ocu1) %>% 
  summarise(ing_medio = mean(ing_mensual))
```

Método: Mediana

```{r}
ocupada %>% 
  filter(!is.na(ing_mensual)) %>% 
  group_by(edu_mis_med_ocu1) %>% 
  summarise(ing_medio = mean(ing_mensual))
```

Si no se considera al grupo 1 y 2

Moda

```{r}
ocupada %>% 
  filter(!is.na(ing_mensual) & (ocupacion1 != 1 & ocupacion1 != 2)) %>% 
  group_by(edu_mis_mod_ocu1) %>%
  summarise(ing_medio = mean(ing_mensual))
```

## Jóvenes profesionistas

Método: Media

```{r}
jov_prof %>% 
  group_by(edu_mis_vv_ocu1) %>%
  summarise(ing_medio = mean(ing_mensual))
```

Método: Moda

```{r}
jov_prof %>% 
  group_by(edu_mis_mod_ocu1) %>% 
  summarise(ing_medio = mean(ing_mensual))
```

Método: Mediana

```{r}
jov_prof %>% 
  group_by(edu_mis_med_ocu1) %>% 
  summarise(ing_medio = mean(ing_mensual))
```

# Efecto salarial

## General

Verdugo

```{r}
modelo_vv_ocu1_amp <- lm(log(ing_mensual) ~ escolaridad + over_vv_ocu1 + under_vv_ocu1 + exp_lab + exp_lab2 + log(horas_lab) + hombre + casad + jef_hog + div1 + div2 + div3 + div4 + div5 + div6 + div7 + div8, data = ocupada)
summary.lm(modelo_vv_ocu1_amp)
```

ORU

```{r}
mod_oru_mod_ocu1_amp <- lm(log(ing_mensual) ~ so_mod_ocu1 + sr_mod_ocu1 + su_mod_ocu1 + exp_lab + exp_lab2 + log(horas_lab) + hombre + casad + jef_hog + div1 + div2 + div3 + div4 + div5 + div6 + div7 + div8, data = ocupada)
summary.lm(mod_oru_mod_ocu1_amp)
```

## Jóvenes profesionistas

Verdugo

```{r}
modelo_vv_jov_prof_amp <- lm(log(ing_mensual) ~ escolaridad + over_vv_ocu1 + exp_lab + exp_lab2 + log(horas_lab) + hombre + casad + jef_hog + div1 + div2 + div3 + div4 + div5 + div6 + div7 + div8, data = jov_prof)
summary.lm(modelo_vv_jov_prof_amp)
```

```{r}
mod_oru_mod_jov_prof_amp <- lm(log(ing_mensual) ~ so_mod_ocu1 + sr_mod_ocu1 + su_mod_ocu1 + exp_lab + exp_lab2 + log(horas_lab) + hombre + casad + jef_hog + div1 + div2 + div3 + div4 + div5 + div6 + div7 + div8, data = jov_prof)
summary.lm(mod_oru_mod_jov_prof_amp)
```

# Análisis de residuos

## Jóvenes

Verdugo

Media

```{r}
mean(modelo_vv_jov_prof_amp$residuals)
```

Gráficas

```{r}
par(mfrow = c(2, 2))
plot(modelo_vv_jov_prof_amp)
```

Histograma

```{r}
hist(modelo_vv_jov_prof_amp$residuals, prob = TRUE)
lines(density(modelo_vv_jov_prof_amp$residuals))
```

Pruebas estadísticas


```{r}
# normalidad
moments::jarque.test(resid(modelo_vv_jov_prof_amp))

# homocedasticidad
lmtest::bptest(modelo_vv_jov_prof_amp)

# autocorrelación
lmtest::dwtest(modelo_vv_jov_prof_amp)
```

ORU

Media

```{r}
mean(mod_oru_mod_jov_prof_amp$residuals)
```

Gráficas

```{r}
par(mfrow = c(2, 2))
plot(mod_oru_mod_jov_prof_amp)
```

Histograma

```{r}
hist(mod_oru_mod_jov_prof_amp$residuals, prob = TRUE)
lines(density(mod_oru_mod_jov_prof_amp$residuals))
```

```{r}
# normalidad
moments::jarque.test(resid(mod_oru_mod_jov_prof_amp))

# homocedasticidad
lmtest::bptest(mod_oru_mod_jov_prof_amp)

# autocorrelación
lmtest::dwtest(mod_oru_mod_jov_prof_amp)
```