---
title: "9. Determinar años requeridos a 3 dígitos de SINCO"
output:
  html_document:
    df_print: paged
bibliography: references.bib
---

# Librerías

```{r setup}
# paquetes ==========================================================
library(tidyverse)
# paleta de colores p. 422
library(RColorBrewer)
# letter value plot p. 99 (inglés)
library(lvplot)
# # calcular la moda
# library(DescTools)
# # coeficiente de asimetría
# library(moments)
# library(EnvStats)
library(modelr)
# análisis de residuos
library(performance)
library(car)
library(stats)
library(nortest)
library(moments)
library(lmtest)
library(see)
```

# Importación

```{r}
# importación =======================================================
# 3. sociodemográfica
sdem <- read_csv(
  "datos/ENOE_SDEMT225.csv",
  col_types = cols(.default = col_character())
)

# 4. ocupación y empleo I
coe1 <- read_csv(
  "datos/ENOE_COE1T225.csv",
  col_types = cols(.default = col_character())
)

# 5. ocupación y empleo II
coe2 <- read_csv(
  "datos/ENOE_COE2T225.csv",
  col_types = cols(.default = col_character())
)
```

# Segmentación

```{r}
# segmentación ======================================================
sdem<- sdem %>% mutate(
  # edad
  eda = as.integer(eda),
  # años de escolaridad
  escolaridad = as.integer(anios_esc),
  # 99 pasa a NA para evitar 99 - edu_req
  escolaridad = if_else(escolaridad != 99, escolaridad, NA),
  # ponderador trimestral
  fac_tri = as.double(fac_tri),
  # ingreso mensual
  ing_mensual = as.double(ingocup),
  # 0 pasa a NA ya que 0==NA en p6b2
  ing_mensual = if_else(ing_mensual != 0, ing_mensual, NA),
  # promedio de ingreso por hora
  ing_hora = as.double(ing_x_hrs),
  # 0 pasa a NA ya que 0==NA en p6b2 y en dur9c == 1 & 9
  ing_hora = if_else(ing_hora != 0, ing_hora, NA)
)
```

# Construcción de variables

```{r}
# construcción de variables =========================================
# grupos de edad OECD(2019: 135)
sdem <- sdem %>%
  mutate(
    edad_7g = case_when(
      between(eda, 0, 14) ~ "1",
      between(eda, 15, 24) ~ "2",
      between(eda, 25, 34) ~ "3",
      between(eda, 35, 44) ~ "4",
      between(eda, 45, 54) ~ "5",
      between(eda, 55, 64) ~ "6",
      between(eda, 65, 97) ~ "7",
      # edad no especificada mayores a 12 INEGI(2024:16)
      eda == "98" ~ "98",
      # edad no especificada menores a 12 INEGI(2024:16)
      eda == "99" ~ "99",
      # NA sin comillas para valores faltantes
      TRUE ~ NA
    )
  )

# carreras universitaria INEGI(2016: 13)
sdem <- sdem %>% 
  mutate(
    carrera1 = if_else(str_length(cs_p14_c) == 5, str_c("0", cs_p14_c), cs_p14_c),
    carrera2 = if_else(str_length(cs_p14_c) == 5, str_c("0", cs_p14_c), cs_p14_c),
    carrera3 = if_else(str_length(cs_p14_c) == 5, str_c("0", cs_p14_c), cs_p14_c)
  ) %>% 
  separate(
    carrera1,
    # campo amplio
    into = c("carrera1", "res"),
    sep = 2
  ) %>% 
  separate(
    carrera2,
    # campo específico
    into = c("carrera2", "res"),
    sep = 3
  ) %>% 
  separate(
    carrera3,
    # campo detallado
    into = c("carrera3", "res"),
    sep = 4
  ) %>% 
  select(-res)

# grupos ocupacionales INEGI(2019: 22)
coe1 <- coe1 %>% 
  mutate(
    ocupacion1 = p3,
    ocupacion2 = p3,
    ocupacion3 = p3
  ) %>% 
  separate(
    ocupacion1, 
    into = c("ocupacion1", "res"),
    sep = 1
  ) %>% 
  separate(
    ocupacion2,
    into = c("ocupacion2", "res"),
    sep = 2
  ) %>% 
  separate(
    ocupacion3,
    into = c("ocupacion3", "res"),
    sep = 3
  ) %>%
  select(-res)
```

Comprobación

```{r}
# carreras universitarias
sdem %>% 
  filter(!is.na(cs_p14_c)) %>% 
  select(cs_p14_c, contains("carrera"))

# grupos ocupacionales 
coe1 %>% 
  filter(!is.na(p3)) %>% 
  select(p3, contains("ocupacion"))
```

# Creación de tablas

```{r}
# creación de tablas ================================================
# población total INEGI(2023:21)
pob_total <- sdem %>% 
  filter(
    r_def == "0",
    # es igual a (c_res == "1" | c_res == "3")
    c_res != "2"
  )

# población de 12 y más para unir sdem y coe INEGI(2023:9)
pob_12ymas <- sdem %>% 
  filter(
  r_def == "0",
  c_res != "2",
  between(eda, 12, 98)
  )

# unión de sdem y coe INEGI(2023:9)
completo <- pob_12ymas %>%
  full_join(coe1, by = c("tipo", "mes_cal", "ent", "con", "v_sel", "n_hog", "h_mud", "n_ren")) %>%
  full_join(coe2, by = c("tipo", "mes_cal", "ent", "con", "v_sel", "n_hog", "h_mud", "n_ren"))

# población de 15 años y más INEGI(2023:21)
pob_15ymas <- completo %>% 
  filter(
    r_def.x == "0",
    c_res != "2",
    between(eda.x, 15, 98)
  )

# INEGI(2023: 21)
ocupada <- pob_15ymas %>% 
  filter(clase2 == 1)

# INEGI(2023: 25)
desocupada <- pob_15ymas %>% 
  filter(clase2 == 2)

# INEGI(2023: 26)
pnea <- pob_15ymas %>% 
  filter(clase1 == 2)
```

# Sobre-educación

## Construcción de educación requerida en las ocupaciones

De acuerdo a @verdugoyverdugo1989 y @kikeretal1997, se determina los años de educación requeridos para cada ocupación a 3 dígitos de los grupos ocupacionales que, en línea con @inegisinco2019, corresponde a "Subgrupo" con 163 ocupaciones:

"The second index (Mode) is also determined within 3-digit occupations. Adequately educated workers (ADSCHOOL) are those whose educational attainments equal the modal value within each occupation. Workers with educational attainments greater than the modal educational level for their specific occupation are defined as overeducated (OVERSCH); those whose educational attainments are below the mode in the occupation are defined as undereducated (UNDERSCH).5 The variables OVERSCH and UNDERSCH are measured by the number of years of overeducation or undereducaton." (Kiker et al., 1997, p. 115)

In contrast, the concept of overeducation as used here stems from the Sullivan (1978) and Clogg (1979), and is defined within three-digit census occupations. The mean education and standard deviation were computed for each of more than 300 occupations. (These computations were made using all full time-workers, and were not limited to white males). Workers with educational attainment greater than one standard deviation above the mean for their specific occupation are defined as overeducated. Conversely, undereducated workers are those whose education is less than one standard deviation below the mean. Adequately educated workers comprise the middle range; within +/- one standard deviation of the mean. (Verdugo & Verdugo, 1989: 631-633).  

Por lo que, se determina la educación requerida mediante la variable `ocupacion3` que contiene la ocupación del individuo a 3 dígitos.

```{r}
# sobre-educación ===================================================

# con el subgrupo INEGI(2020: 22) -----------------------------
# métodos: verdugo y verdugo, y mediana
edu_req1_ocu3 <- ocupada %>%
  filter(!is.na(escolaridad)) %>% 
  group_by(ocupacion3) %>%
  summarise(
    vv_neg_ocu3 = mean(escolaridad) - sd(escolaridad),
    vv_pos_ocu3 = mean(escolaridad) + sd(escolaridad),
    mediana_ocu3 = median(escolaridad)
  )

# método: moda
edu_req2_ocu3 <- ocupada %>%
  filter(!is.na(escolaridad)) %>% 
  group_by(ocupacion3, escolaridad) %>% 
  summarise(
    tot = sum(n())
  ) %>% 
    filter(tot == max(tot)) %>% 
    rename("moda_ocu3" = "escolaridad") %>% 
    select(-tot)
```

Comprobación

Moda: ¿`fac_tri` da el mismo resultado que `n()`?

```{r}
  ocupada %>%
  filter(!is.na(escolaridad)) %>% 
  group_by(ocupacion3, escolaridad) %>% 
  summarise(
    tot1 = sum(fac_tri.x),
    tot2 = sum(n())
  )
```

Se observa que sí, por lo que se obtiene la moda con `n()`

## Determinación de la incidencia

```{r}
# variable de desajuste educativo
desajuste_educativo <- ocupada %>% left_join(edu_req1_ocu3, by = "ocupacion3") %>% 
  left_join(edu_req2_ocu3, by = "ocupacion3") %>% 
  mutate(
    escolaridad = as.double(escolaridad), 
    moda_ocu3 = as.double(moda_ocu3),
    # verdugo y verdugo
    edu_mis_vv_ocu3 = case_when(
      # required
      between(escolaridad, vv_neg_ocu3, vv_pos_ocu3) ~ 0,
      # over
      escolaridad > vv_pos_ocu3 ~ 1,
      # under
      escolaridad < vv_neg_ocu3 ~ 2,
      TRUE ~ NA
    ),
    # mediana
    edu_mis_med_ocu3 = case_when(
      # required
      escolaridad == mediana_ocu3 ~ 0,
      # over
      escolaridad > mediana_ocu3 ~ 1,
      # under
      escolaridad < mediana_ocu3 ~ 2,
      TRUE ~ NA
    ),
    # moda
    edu_mis_mod_ocu3 = case_when(
      # required
      escolaridad == moda_ocu3 ~ 0,
      # over
      escolaridad > moda_ocu3 ~ 1,
      # under
      escolaridad < moda_ocu3 ~ 2,
      TRUE ~ NA
    ),
    # variables binarias 
    # media
    over_vv_ocu3 = if_else(escolaridad > vv_pos_ocu3, 1, 0),
    req_vv_ocu3 = if_else(between(escolaridad, vv_neg_ocu3, vv_pos_ocu3), 1, 0),
    under_vv_ocu3 = if_else(escolaridad < vv_neg_ocu3, 1, 0),
    # mediana
    over_med_ocu3 = if_else(escolaridad > mediana_ocu3, 1, 0),
    req_med_ocu3 = if_else(escolaridad == mediana_ocu3, 1, 0),
    under_med_ocu3 = if_else(escolaridad < mediana_ocu3, 1, 0),
    # moda
    over_mod_ocu3 = if_else(escolaridad > moda_ocu3, 1, 0),
    req_mod_ocu3 = if_else(escolaridad == moda_ocu3, 1, 0),
    under_mod_ocu3 = if_else(escolaridad < moda_ocu3, 1, 0),
    # variables de años de sobre o infra
    # mediana
    so_med_ocu3 = if_else(escolaridad > mediana_ocu3, escolaridad - mediana_ocu3, 0),
    sr_med_ocu3 = if_else(escolaridad == mediana_ocu3, escolaridad, 0),
    su_med_ocu3 = if_else(escolaridad < mediana_ocu3, mediana_ocu3 - escolaridad, 0),
    # moda
    so_mod_ocu3 = if_else(escolaridad > moda_ocu3, escolaridad - moda_ocu3, 0),
    sr_mod_ocu3 = if_else(escolaridad == moda_ocu3, escolaridad, 0),
    su_mod_ocu3 = if_else(escolaridad < moda_ocu3, moda_ocu3 - escolaridad, 0)
  )
```

Comprobación

```{r}
# Verdugo
desajuste_educativo %>% 
  select(ocupacion3, escolaridad, contains(c("vv", "edu_mis_vv", "over_vv", "req_vv", "under_vv")))

# Moda
desajuste_educativo %>% 
  select(ocupacion3, escolaridad, contains(c("moda", "edu_mis_mod", "over_mod", "req_mod", "under_mod", "so_mod", "sr_mod", "su_mod")))

# Mediana
desajuste_educativo %>% 
  select(ocupacion3, escolaridad, contains(c("mediana", "edu_mis_med", "over_med", "req_med", "under_med", "so_med", "sr_med", "su_med")))
```

Dudas: 

* En el caso del método de Verdugo, ¿redondear al número más próximo? Por ejemplo, de `15.87476` a `16` ¿por qué? porque no existen 15.87 años de escolaridad y sí 16 años.


# Construcción de las demás variables explicativas

```{r}
# otras variables explicativas ======================================

desajuste_educativo <- desajuste_educativo %>% 
  mutate(
    # horas trabajadas
    # 999 indica no específicado, se convierte a NA INEGI(2024:81)
    horas_lab = if_else(p5b_thrs != 999, p5b_thrs, NA),
    horas_lab = as.double(horas_lab),
    # experiencia laboral potencial
    # si es <= 0, se convierte a NA; no afecta al grupo de jóvenes
    # si eda == 98, se convierte a NA
    # experiencia = edad - años estudios - 6 
    # Zamudio e Islas(1999) y Mincer(1974)
    exp_lab = eda.x - escolaridad - 6,
    exp_lab = if_else(exp_lab > 0 & eda.x != 98, exp_lab, NA),
    # experiencia ^ 2 para que el ingreso tenga una forma de U
    exp_lab2 = exp_lab ** 2,
    # género == 1 si es hombre
    hombre = if_else(sex == 1, 1, 0),
    # estado civil == 1 si es casado
    casad = if_else(e_con == 5, 1, 0),
    # situación de hogar == 1 si es jefe INEGI(2020:37)
    jef_hog = if_else(par_c == 101, 1, 0)
  )

# variables dicotómicas para los grupos ocupacionales
# grupo de referencia: 9 INEGI(2020: 27)
desajuste_educativo <- desajuste_educativo %>% 
  mutate(
    div1 = if_else(ocupacion1 == 1, 1, 0),
    div2 = if_else(ocupacion1 == 2, 1, 0),
    div3 = if_else(ocupacion1 == 3, 1, 0),
    div4 = if_else(ocupacion1 == 4, 1, 0),
    div5 = if_else(ocupacion1 == 5, 1, 0),
    div6 = if_else(ocupacion1 == 6, 1, 0),
    div7 = if_else(ocupacion1 == 7, 1, 0),
    div8 = if_else(ocupacion1 == 8, 1, 0),
    div9 = if_else(ocupacion1 == 9, 1, 0)
  )
```

# Incidencia

Media

```{r}
desajuste_educativo %>% 
  count(edu_mis_vv_ocu3) %>% 
  mutate(prop = n / sum(n))
```

Moda

```{r}
desajuste_educativo %>% 
  count(edu_mis_mod_ocu3) %>% 
  mutate(prop = n / sum(n))
```

Mediana

```{r}
desajuste_educativo %>% 
  count(edu_mis_med_ocu3) %>% 
  mutate(prop = n / sum(n))
```

Jóvenes profesionistas

```{r}
# Se considera licenciatura, maestría y doctorado
jov_prof <- desajuste_educativo %>% 
  mutate(grado_esc = as.integer(cs_p13_1)) %>% 
  filter(between(grado_esc, 7, 9) & edad_7g == 3)
```

Media

```{r}
jov_prof %>% 
  count(edu_mis_vv_ocu3) %>% 
  mutate(prop = n / sum(n))
```

Moda

```{r}
jov_prof %>% 
  count(edu_mis_mod_ocu3) %>% 
  mutate(prop = n / sum(n))
```

Mediana

```{r}
jov_prof %>% 
  count(edu_mis_med_ocu3) %>% 
  mutate(prop = n / sum(n))
```

# Ingreso mensual promedio

## General

Método: Media

```{r}
desajuste_educativo %>% 
  filter(!is.na(ing_mensual)) %>% 
  group_by(edu_mis_vv_ocu3) %>% 
  summarise(ing_medio = mean(ing_mensual))
```

Método: Moda

```{r}
desajuste_educativo %>% 
  filter(!is.na(ing_mensual)) %>% 
  group_by(edu_mis_mod_ocu3) %>% 
  summarise(ing_medio = mean(ing_mensual))
```

Método: Mediana

```{r}
desajuste_educativo %>% 
  filter(!is.na(ing_mensual)) %>% 
  group_by(edu_mis_med_ocu3) %>% 
  summarise(ing_medio = mean(ing_mensual))
```

Si no se considera al grupo 1 y 2

Moda

```{r}
desajuste_educativo %>% 
  filter(!is.na(ing_mensual) & (ocupacion1 != 1 & ocupacion1 != 2)) %>% 
  group_by(edu_mis_mod_ocu3) %>%
  summarise(ing_medio = mean(ing_mensual))
```

## Jóvenes profesionistas

Método: Media

```{r}
jov_prof %>% 
  filter(!is.na(ing_mensual)) %>% 
  group_by(edu_mis_vv_ocu3) %>%
  summarise(ing_medio = mean(ing_mensual))
```

Método: Moda

```{r}
jov_prof %>% 
  filter(!is.na(ing_mensual)) %>% 
  group_by(edu_mis_mod_ocu3) %>% 
  summarise(ing_medio = mean(ing_mensual))
```

Método: Mediana

```{r}
jov_prof %>% 
  filter(!is.na(ing_mensual)) %>% 
  group_by(edu_mis_med_ocu3) %>% 
  summarise(ing_medio = mean(ing_mensual))
```

# Efecto salarial

## General

Verdugo

```{r}
modelo_vv_ocu3_amp <- lm(log(ing_mensual) ~ escolaridad + over_vv_ocu3 + under_vv_ocu3 + exp_lab + exp_lab2 + log(horas_lab) + hombre + casad + jef_hog + div1 + div2 + div3 + div4 + div5 + div6 + div7 + div8, data = desajuste_educativo)
summary.lm(modelo_vv_ocu3_amp)
```

ORU

```{r}
mod_oru_mod_ocu3_amp <- lm(log(ing_mensual) ~ so_mod_ocu3 + sr_mod_ocu3 + su_mod_ocu3 + exp_lab + exp_lab2 + log(horas_lab) + hombre + casad + jef_hog + div1 + div2 + div3 + div4 + div5 + div6 + div7 + div8, data = desajuste_educativo)
summary.lm(mod_oru_mod_ocu3_amp)
```

## Jóvenes profesionistas

Verdugo

```{r}
modelo_vv_jov_prof_amp <- lm(log(ing_mensual) ~ escolaridad + over_vv_ocu3 + under_vv_ocu3 + exp_lab + exp_lab2 + log(horas_lab) + hombre + casad + jef_hog + div1 + div2 + div3 + div4 + div5 + div6 + div7 + div8, data = jov_prof)
summary.lm(modelo_vv_jov_prof_amp)
```

```{r}
mod_oru_mod_jov_prof_amp <- lm(log(ing_mensual) ~ so_mod_ocu3 + sr_mod_ocu3 + su_mod_ocu3 + exp_lab + exp_lab2 + log(horas_lab) + hombre + casad + jef_hog + div1 + div2 + div3 + div4 + div5 + div6 + div7 + div8, data = jov_prof)
summary.lm(mod_oru_mod_jov_prof_amp)
```

# Análisis de residuos

## Jóvenes

Verdugo

Media

```{r}
mean(modelo_vv_jov_prof_amp$residuals)
```

Gráficas

```{r}
par(mfrow = c(2, 2))
plot(modelo_vv_jov_prof_amp)
```

Histograma

```{r}
hist(modelo_vv_jov_prof_amp$residuals, prob = TRUE)
lines(density(modelo_vv_jov_prof_amp$residuals))
```

Pruebas estadísticas


```{r}
# normalidad
moments::jarque.test(resid(modelo_vv_jov_prof_amp))

# homocedasticidad
lmtest::bptest(modelo_vv_jov_prof_amp)

# autocorrelación
lmtest::dwtest(modelo_vv_jov_prof_amp)
```

ORU

Media

```{r}
mean(mod_oru_mod_jov_prof_amp$residuals)
```

Gráficas

```{r}
par(mfrow = c(2, 2))
plot(mod_oru_mod_jov_prof_amp)
```

Histograma

```{r}
hist(mod_oru_mod_jov_prof_amp$residuals, prob = TRUE)
lines(density(mod_oru_mod_jov_prof_amp$residuals))
```

```{r}
# normalidad
moments::jarque.test(resid(mod_oru_mod_jov_prof_amp))

# homocedasticidad
lmtest::bptest(mod_oru_mod_jov_prof_amp)

# autocorrelación
lmtest::dwtest(mod_oru_mod_jov_prof_amp)
```