---
title: "Tesis escritura anexo"
output:
  word_document: default
  html_document: default
bibliography: references.bib
---

# Anexo

En este espacio se describe la serie de pasos computacionales en el manejo de datos, desde la importación y limpieza hasta el análisis descriptivo y de regresión realizado en el lenguaje de programación R. 

## 2. Metodología

### Librerías requeridas

```{r setup, message=FALSE, warning=FALSE}
# paquetes ==========================================================
# manejo de datos
library(tidyverse)
# estadísticos descriptivos ponderados
library(matrixStats)
# definir como encuesta de diseño complejo
library(srvyr)
# paleta de colores
library(RColorBrewer)
# letter value plot
library(lvplot)
# regresión
library(modelr)
library(survey) # encuesta disenio complejo
# análisis de residuos
library(performance)
library(car)
library(stats)
library(nortest)
library(moments) # coeficiente asimetría
library(lmtest)
library(see)
```

### Fuente de datos

En la presente investigación se utilizarán los microdatos de la Encuesta Nacional de Ocupación y Empleo correspondiente al segundo trimestre de 2025 (ENOE 2T-2025) que se encuentra disponible en la siguiente liga: <https://www.inegi.org.mx/contenidos/programas/enoe/15ymas/microdatos/enoe_2025_trim3_csv.zip> en CSV comprimido en formato ZIP. Para que la importación se pueda llevar a cabo de manera exitosa, primero debe crearse un proyecto en "File>New Project", después establecer la ubicación del nuevo proyecto, ya sea en una nueva carpeta o en una ya existente, para posteriormente ubicar los archivos descomprimidos que contienen los microdatos de ENOE 2T-2025 en la carpeta seleccionada. 

```{r}
# importación =======================================================
# 3. sociodemográfica
sdem <- read_csv(
  "ENOE_SDEMT225.csv",
  col_types = cols(.default = col_character())
)

# 4. ocupación y empleo I
coe1 <- read_csv(
  "ENOE_COE1T225.csv",
  col_types = cols(.default = col_character())
)

# 5. ocupación y empleo II
coe2 <- read_csv(
  "ENOE_COE2T225.csv",
  col_types = cols(.default = col_character())
)
```

### Construcción de variables

Se construyen las siguientes nuevas variables: 

* `edad_7g`: contiene los grupos de edad que señala a jóvenes a personas con edad de 25 a 34 años,
* `carrera1`, `carrera2` y `carrera3`: contienen los campos de formación académica por nivel de agregación: campo amplio, específico y detallado, respectivamente; consulte @inegi2016c para más información.
* `ocupacion1`, `ocupacion2`y `ocupacion3`: contienen las ocupaciones del SINCO-19 por nivel de agregación: división ocupacional, grupo principal, y subgrupo; consulte @inegisinco2019 para más información.

```{r}
# construcción de variables =========================================
# grupos de edadd OECD(2019: 135)
sdem <- sdem %>%
  mutate(
    edad = as.integer(eda),
    edad_7g = case_when(
      between(edad, 0, 14) ~ "1",
      between(edad, 15, 24) ~ "2",
      between(edad, 25, 34) ~ "3",
      between(edad, 35, 44) ~ "4",
      between(edad, 45, 54) ~ "5",
      between(edad, 55, 64) ~ "6",
      between(edad, 65, 97) ~ "7",
      # edad no especificada mayores a 12 INEGI(2024:16)
      edad == "98" ~ "98",
      # edad no especificada menores a 12 INEGI(2024:16)
      edad == "99" ~ "99",
      # NA sin comillas para valores faltantes
      TRUE ~ NA
    )
  )

# carreras universitaria INEGI(2016: 13)
sdem <- sdem %>% 
  mutate(
    carrera1 = if_else(str_length(cs_p14_c) == 5, str_c("0", cs_p14_c), cs_p14_c),
    carrera2 = if_else(str_length(cs_p14_c) == 5, str_c("0", cs_p14_c), cs_p14_c),
    carrera3 = if_else(str_length(cs_p14_c) == 5, str_c("0", cs_p14_c), cs_p14_c)
  ) %>% 
  separate(
    carrera1,
    # campo amplio
    into = c("carrera1", "res"),
    sep = 2
  ) %>% 
  separate(
    carrera2,
    # campo específico
    into = c("carrera2", "res"),
    sep = 3
  ) %>% 
  separate(
    carrera3,
    # campo detallado
    into = c("carrera3", "res"),
    sep = 4
  ) %>% 
  select(-res)

# grupos ocupacionales INEGI(2019: 22)
coe1 <- coe1 %>% 
  mutate(
    ocupacion1 = p3,
    ocupacion2 = p3,
    ocupacion3 = p3
  ) %>% 
  separate(
    ocupacion1, 
    into = c("ocupacion1", "res"),
    sep = 1
  ) %>% 
  separate(
    ocupacion2,
    into = c("ocupacion2", "res"),
    sep = 2
  ) %>% 
  separate(
    ocupacion3,
    into = c("ocupacion3", "res"),
    sep = 3
  ) %>%
  select(-res)
```

#### Creación de tablas

De acuerdo a los criterios establecidos en @inegiconociendoenoe2023, se crean distintas tablas que permiten unir las tablas `SDEM` con `COE1` y `COE2`, y contienen cada una cierta parte de la población.

```{r}
# creación de tablas ================================================
# población de 12 y más para unir sdem y coe INEGI(2023:9)
pob_12ymas <- sdem %>% 
  filter(
  r_def == "0",
  c_res != "2",
  between(edad, 12, 98)
  )

# nrow(pob_12ymas)
# nrow(coe1)

# población total INEGI(2023:21)
pob_total <- sdem %>% 
  filter(
    r_def == "0",
    # es igual a (c_res == "1" | c_res == "3")
    c_res != "2"
  )

# población de 12 y más para unir sdem y coe INEGI(2023:9)
pob_12ymas <- sdem %>% 
  filter(
  r_def == "0",
  c_res != "2",
  between(edad, 12, 98)
  )

# unión de sdem y coe INEGI(2023:9)
completo <- pob_12ymas %>%
  full_join(coe1, by = c("tipo", "mes_cal", "cd_a", "ent", "con", "v_sel", "n_hog", "h_mud", "n_ren")) %>%
  full_join(coe2, by = c("tipo", "mes_cal", "cd_a", "ent", "con", "v_sel", "n_hog", "h_mud", "n_ren"))

# población de 15 años y más INEGI(2023:21)
pob_15ymas <- completo %>% 
  filter(
    r_def.x == "0",
    c_res != "2",
    between(edad, 15, 98)
  )

# INEGI(2023: 21)
ocupada <- pob_15ymas %>% 
  filter(clase2 == 1)

# INEGI(2023: 25)
desocupada <- pob_15ymas %>% 
  filter(clase2 == 2)

# INEGI(2023: 26)
pnea <- pob_15ymas %>% 
  filter(clase1 == 2)
```

### Segmentación

En algunas variables se modifica el tipo de dato para poder realizar las manipulaciones correspondientes en el análisis. En casos específicos, es necesario cambiar los valores faltantes (missing o `NA`), ésto se realiza en las variables `anios_estudios`, `escolaridad`, `ingreso_mensual` e `ingreso_hora`.

```{r}
# segmentación ======================================================
ocupada <- ocupada %>% mutate(
  # edad
  edad = as.integer(eda),
  # años de estudios
  anios_estudios = as.integer(anios_esc),
  # 99 pasa a NA para evitar 99 - edu_req
  anios_estudios = if_else(anios_estudios != 99, anios_estudios, NA),
  # grado escolar
  escolaridad = as.integer(cs_p13_1),
  # 99 pasa a NA para evitar 99 - edu_req
  escolaridad = if_else(escolaridad != 99, escolaridad, NA),
  # ponderador trimestral
  fac_tri = as.double(fac_tri),
  # ingreso mensual
  ingreso_mensual = as.double(ingocup),
  # 0 pasa a NA ya que 0==NA en p6b2
  ingreso_mensual = if_else(ingreso_mensual != 0, ingreso_mensual, NA),
  # promedio de ingreso por hora
  ingreso_hora = as.double(ing_x_hrs),
  # 0 pasa a NA ya que 0==NA en p6b2 y en dur9c == 1 & 9
  ingreso_hora = if_else(ingreso_hora != 0, ingreso_hora, NA)
)
```

#### Eliminación de variables duplicadas

En la tabla `ocupada` existen variables duplicadas debido a que es el resultado de la unión entre SDEM, COE1 y COE2 por lo que se eliminan dichas variables.

```{r}
ocupada <- ocupada %>% 
  select(-contains(".x"), -contains(".y"))

ncol(ocupada)
```


### Método objetivo

El método objetivo lo establece @ilo que determina la educación requerida en cada ocupación a 1 dígito de la CIUO-08, a través del nivel de estudios, y no con los años de estudio. Con base en @inegi2016c, @inegi2011, @inegisinco2019 y @oecd2019 se realiza la conversión del nivel de estudios a grado escolar acorde al Sistema Educativo Nacional de México, y de las ocupaciones de CIUO-08 a 1 dígito (divisiones ocupacionales) del SINCO-19. 


```{r}
# método: objetivo --------------------------------------------------
# con el grupo división INEGI(2020: 22)
educacion_req_objetivo <- ocupada %>% 
  group_by(ocupacion1) %>% 
  summarise(total = sum(fac_tri)) %>% 
  mutate(
    objetivo_min = case_when(
      ocupacion1 == 1 ~ 5,
      ocupacion1 == 2 ~ 5,
      ocupacion1 == 3 ~ 3,
      ocupacion1 == 4 ~ 3,
      ocupacion1 == 5 ~ 3,
      ocupacion1 == 6 ~ 3,
      ocupacion1 == 7 ~ 3,
      ocupacion1 == 8 ~ 3,
      ocupacion1 == 9 ~ 2,
      TRUE ~ NA
    ),
    objetivo_max = case_when(
      ocupacion1 == 1 ~ 9,
      ocupacion1 == 2 ~ 9,
      ocupacion1 == 3 ~ 4,
      ocupacion1 == 4 ~ 4,
      ocupacion1 == 5 ~ 4,
      ocupacion1 == 6 ~ 4,
      ocupacion1 == 7 ~ 4,
      ocupacion1 == 8 ~ 4,
      ocupacion1 == 9 ~ 2,
      TRUE ~ NA
    )
  ) %>% 
  select(-total)

# comprobación
educacion_req_objetivo
```

### Determinación de la incidencia

#### Objetivo

El criterio es el siguiente:

* Se considera sobre-calificado, si la escolaridad de la persona es superior a la requerida,
* Se considera sub-calificado, si la escolaridad de la persona es inferior a la requerida,
* Se considera educación acorde, si la escolaridad de la persona coincide con la requerida.

En el método objetivo de ILO, en cada ocupación existe un intervalo de escolaridad requerida por lo que se considera el límite superior para el caso de la sobre-calificación y el límite inferior para el caso de la sub-calificación. Se observa que con éste método no es posible obtener los años de educación, según el tipo de desajuste. 

```{r}
# desajuste educativo con el método objetivo
objetivo <- ocupada %>% left_join(educacion_req_objetivo, by = "ocupacion1") %>%  
  mutate(
    desajuste_educativo = case_when(
      # required
      between(escolaridad, objetivo_min, objetivo_max) ~ 0,
      # over
      escolaridad > objetivo_max ~ 1,
      # under
      escolaridad < objetivo_min ~ 2,
      TRUE ~ NA
    ),
    # variables binarias
    over_obj = if_else(escolaridad > objetivo_max, 1, 0),
    required_obj = if_else(between(escolaridad, objetivo_min, objetivo_max), 1, 0),
    under_obj = if_else(escolaridad < objetivo_max, 1, 0)
    # variables de años de sobre o infra
    # objetivo: no se puede obtener ya que son grados y están en intervalos
  )
```


### Efecto salarial

#### Construcción de las demás variables explicativas

Se construyen el resto de variables explicativas que estarán incluidas en el modelo Verdugo.

* Horas trabajadas: se modifican los valores faltantes,
* Experiencia laboral y su cuadrado: según @mincer1974 y @zamudioeislas1999,
* Sexo: toma el valor 1 si el individuo es hombre,
* Estado civil: toma el valor 1 si el individuo i está casado,
* Situación en el hogar: toma el valor 1 si el individuo es jefe de hogar,
* Ocupaciones: variables dicotómicas que indican las $J-1$ divisiones ocupacionales del SINCO-19, el grupo de referencia son trabajadores en actividades elementales y de apoyo. 

```{r}
# otras variables explicativas ======================================

# objetivo ------------------------------------------------
objetivo <- objetivo %>% 
  mutate(
    # horas trabajadas
    # 999 indica no específicado, se convierte a NA INEGI(2024:81)
    horas_lab = if_else(p5b_thrs != 999, p5b_thrs, NA),
    horas_lab = as.double(horas_lab),
    # experiencia laboral potencial
    # si es <= 0, se convierte a NA; no afecta al grupo de jóvenes
    # si edad == 98, se convierte a NA
    # experiencia = edadd - años estudios - 6 
    # Zamudio e Islas(1999) y Mincer(1974)
    exper = edad - anios_estudios - 6,
    exper = if_else(exper > 0 & edad != 98, exper, NA),
    # experiencia ^ 2 para que el ingreso tenga una forma de U
    exper2 = exper ** 2,
    # género == 1 si es hombre
    hombre = if_else(sex == 1, 1, 0),
    # estado civil == 1 si es casadao
    casada = if_else(e_con == 5, 1, 0),
    # situación de hogar == 1 si es jefe INEGI(2020:37)
    jefe_hogar = if_else(par_c == 101, 1, 0),
    # variables dicotómicas para los grupos ocupacionales
    # grupo de referencia: 9 INEGI(2020: 27)
    func_dir_jefes = if_else(ocupacion1 == 1, 1, 0),
    prof_tecnicos = if_else(ocupacion1 == 2, 1, 0),
    aux_admin = if_else(ocupacion1 == 3, 1, 0),
    comerc_ventas = if_else(ocupacion1 == 4, 1, 0),
    serv_vig = if_else(ocupacion1 == 5, 1, 0),
    agric_gan_for = if_else(ocupacion1 == 6, 1, 0),
    art_constr = if_else(ocupacion1 == 7, 1, 0),
    maq_ens = if_else(ocupacion1 == 8, 1, 0),
    elementales = if_else(ocupacion1 == 9, 1, 0)
  )
```

### Definición como encuesta de diseño complejo

La ENOE 2T-2025 es una encuesta de diseño complejo por lo que debe considerarse la estratificación, la ponderación de cada observación, etc. 

```{r}
# objetivo ------------------------------------------------
# encuesta de disenio complejo
objetivo <- objetivo %>% 
  as_survey_design(
    ids = upm,
    strata = est,
    weights = fac_tri,
    nest = TRUE
  )
```

### Tabla de jóvenes profesionistas

```{r}
# Se considera licenciatura, maestría y doctorado

# objetivo ------------------------------------------------
jov_prof_obj <- objetivo %>% 
  mutate(escolaridad = as.integer(cs_p13_1)) %>% 
  filter(between(escolaridad, 7, 9) & edad_7g == 3)
```

### Tamaño de las tablas

| Tabla                    | Tamaño        |
|--------------------------|---------------|
| `SDEM`                   | 423,744 x 119 |
| `pob_total`              | 413,004 x 119 |
| `pob_12ymas`             | 346,404 x 119 |
| `COE1`                   | 346,404 x 175 |
| `COE2`                   | 346,404 x 82  |
| `completo`               | 346,404 x 358 |
| `pob_15ymas`             | 324,613 x 358 |
| `ocupada`                | 190,687 x 340 |
| `pnea`                   | 128,643 x 358 |
| `desocupada`             | 5,283 x 362   |
| `educacion_req_objetivo` | 9 x 3         |
| `objetivo`               | 190,687 x 361 |
| `jov_prof_obj`           | 17,485 x 361  |

Fuente: elaboración propia con datos de ENOE 2T-25 (INEGI)

## 3. Resultados

### Ingreso mensual promedio

#### General

```{r}
ingreso_obj <- objetivo %>% 
  filter(!is.na(ingreso_mensual)) %>% 
  group_by(desajuste_educativo) %>% 
  summarise(objetivo = survey_mean(ingreso_mensual, vartype = NULL))

ingreso_obj
```

#### Jóvenes profesionistas

```{r}
ingreso_obj <- jov_prof_obj %>% 
  filter(!is.na(ingreso_mensual)) %>% 
  group_by(desajuste_educativo) %>% 
  summarise(objetivo = survey_mean(ingreso_mensual, vartype = NULL))

ingreso_obj
```

### Incidencia

#### General

```{r}
incidencia_obj <- objetivo %>% 
  group_by(desajuste_educativo) %>% 
  summarise(objetivo = survey_prop(vartype = NULL))

incidencia_obj
```

#### Jóvenes profesionistas

Agregado

```{r}
incidencia_obj <- jov_prof_obj %>% 
  group_by(desajuste_educativo) %>% 
  summarise(objetivo = survey_prop(vartype = NULL))

incidencia_obj
```

### Efecto salarial

#### Considerando el tamaño de la muestra

```{r}
jov_prof_obj_n <- as_tibble(jov_prof_obj)

modelo_obj <- lm(log(ingreso_mensual) ~ anios_estudios + over_obj + exper + exper2 + log(horas_lab) + hombre + casada + jefe_hogar + func_dir_jefes + aux_admin + comerc_ventas + serv_vig + agric_gan_for + art_constr + maq_ens, data = jov_prof_obj_n)

summary.lm(modelo_obj)
```

#### Considerando la encuesta de diseño complejo

```{r}
# falta prof_tecnicos
modelo_obj <- svyglm(log(ingreso_mensual) ~ anios_estudios + over_obj + exper + exper2 + log(horas_lab) + hombre + casada + jefe_hogar + func_dir_jefes + aux_admin + comerc_ventas + serv_vig + agric_gan_for + art_constr + maq_ens, design = jov_prof_obj)

summary(modelo_obj)
```

# Referencias


