---
title: "Tesis"
output: html_document
bibliography: references.bib
---

# 2. Metodología

## Librerías

```{r setup, message=FALSE, warning=FALSE}
# paquetes ==========================================================
library(tidyverse)
# paleta de colores p. 422
library(RColorBrewer)
# letter value plot p. 99 (inglés)
library(lvplot)
# # calcular la moda
# library(DescTools)
# # coeficiente de asimetría
# library(moments)
# library(EnvStats)
library(modelr)
# análisis de residuos
library(performance)
library(car)
library(stats)
library(nortest)
library(moments)
library(lmtest)
library(see)
```

## Fuente de datos

```{r}
# importación =======================================================
# 3. sociodemográfica
sdem <- read_csv(
  "enoet22025/ENOE_SDEMT225.csv",
  col_types = cols(.default = col_character())
)

# 4. ocupación y empleo I
coe1 <- read_csv(
  "enoet22025/ENOE_COE1T225.csv",
  col_types = cols(.default = col_character())
)

# 5. ocupación y empleo II
coe2 <- read_csv(
  "enoet22025/ENOE_COE2T225.csv",
  col_types = cols(.default = col_character())
)
```

## Segmentación

```{r}
# segmentación ======================================================
sdem<- sdem %>% mutate(
  # edad
  edad = as.integer(eda),
  # años de estudios
  anios_estudios = as.integer(anios_esc),
  # 99 pasa a NA para evitar 99 - edu_req
  anios_estudios = if_else(anios_estudios != 99, anios_estudios, NA),
  # grado escolar
  escolaridad = as.integer(cs_p13_1),
  # 99 pasa a NA para evitar 99 - edu_req
  escolaridad = if_else(escolaridad != 99, escolaridad, NA),
  # ponderador trimestral
  fac_tri = as.double(fac_tri),
  # ingreso mensual
  ingreso_mensual = as.double(ingocup),
  # 0 pasa a NA ya que 0==NA en p6b2
  ingreso_mensual = if_else(ingreso_mensual != 0, ingreso_mensual, NA),
  # promedio de ingreso por hora
  ingreso_hora = as.double(ing_x_hrs),
  # 0 pasa a NA ya que 0==NA en p6b2 y en dur9c == 1 & 9
  ingreso_hora = if_else(ingreso_hora != 0, ingreso_hora, NA)
)
```

## Construcción de variables

```{r}
# construcción de variables =========================================
# grupos de edadd OECD(2019: 135)
sdem <- sdem %>%
  mutate(
    edad_7g = case_when(
      between(edad, 0, 14) ~ "1",
      between(edad, 15, 24) ~ "2",
      between(edad, 25, 34) ~ "3",
      between(edad, 35, 44) ~ "4",
      between(edad, 45, 54) ~ "5",
      between(edad, 55, 64) ~ "6",
      between(edad, 65, 97) ~ "7",
      # edad no especificada mayores a 12 INEGI(2024:16)
      edad == "98" ~ "98",
      # edad no especificada menores a 12 INEGI(2024:16)
      edad == "99" ~ "99",
      # NA sin comillas para valores faltantes
      TRUE ~ NA
    )
  )

# carreras universitaria INEGI(2016: 13)
sdem <- sdem %>% 
  mutate(
    carrera1 = if_else(str_length(cs_p14_c) == 5, str_c("0", cs_p14_c), cs_p14_c),
    carrera2 = if_else(str_length(cs_p14_c) == 5, str_c("0", cs_p14_c), cs_p14_c),
    carrera3 = if_else(str_length(cs_p14_c) == 5, str_c("0", cs_p14_c), cs_p14_c)
  ) %>% 
  separate(
    carrera1,
    # campo amplio
    into = c("carrera1", "res"),
    sep = 2
  ) %>% 
  separate(
    carrera2,
    # campo específico
    into = c("carrera2", "res"),
    sep = 3
  ) %>% 
  separate(
    carrera3,
    # campo detallado
    into = c("carrera3", "res"),
    sep = 4
  ) %>% 
  select(-res)

# grupos ocupacionales INEGI(2019: 22)
coe1 <- coe1 %>% 
  mutate(
    ocupacion1 = p3,
    ocupacion2 = p3,
    ocupacion3 = p3
  ) %>% 
  separate(
    ocupacion1, 
    into = c("ocupacion1", "res"),
    sep = 1
  ) %>% 
  separate(
    ocupacion2,
    into = c("ocupacion2", "res"),
    sep = 2
  ) %>% 
  separate(
    ocupacion3,
    into = c("ocupacion3", "res"),
    sep = 3
  ) %>%
  select(-res)
```

## Creación de tablas

```{r}
# creación de tablas ================================================
# población de 12 y más para unir sdem y coe INEGI(2023:9)
pob_12ymas <- sdem %>% 
  filter(
  r_def == "0",
  c_res != "2",
  between(edad, 12, 98)
  )

# nrow(pob_12ymas)
# nrow(coe1)

# población total INEGI(2023:21)
pob_total <- sdem %>% 
  filter(
    r_def == "0",
    # es igual a (c_res == "1" | c_res == "3")
    c_res != "2"
  )

# población de 12 y más para unir sdem y coe INEGI(2023:9)
pob_12ymas <- sdem %>% 
  filter(
  r_def == "0",
  c_res != "2",
  between(edad, 12, 98)
  )

# unión de sdem y coe INEGI(2023:9)
completo <- pob_12ymas %>%
  full_join(coe1, by = c("tipo", "mes_cal", "cd_a", "ent", "con", "v_sel", "n_hog", "h_mud", "n_ren")) %>%
  full_join(coe2, by = c("tipo", "mes_cal", "cd_a", "ent", "con", "v_sel", "n_hog", "h_mud", "n_ren"))

# población de 15 años y más INEGI(2023:21)
pob_15ymas <- completo %>% 
  filter(
    r_def.x == "0",
    c_res != "2",
    between(edad, 15, 98)
  )

# INEGI(2023: 21)
ocupada <- pob_15ymas %>% 
  filter(clase2 == 1)

# INEGI(2023: 25)
desocupada <- pob_15ymas %>% 
  filter(clase2 == 2)

# INEGI(2023: 26)
pnea <- pob_15ymas %>% 
  filter(clase1 == 2)
```

## Incidencia

### Método objetivo

```{r}
# método: objetivo --------------------------------------------------
# con el grupo división INEGI(2020: 22)
educacion_req_objetivo <- ocupada %>%
  count(ocupacion1) %>% 
  mutate(
    objetivo_min = case_when(
      ocupacion1 == 1 ~ 5,
      ocupacion1 == 2 ~ 5,
      ocupacion1 == 3 ~ 3,
      ocupacion1 == 4 ~ 3,
      ocupacion1 == 5 ~ 3,
      ocupacion1 == 6 ~ 3,
      ocupacion1 == 7 ~ 3,
      ocupacion1 == 8 ~ 3,
      ocupacion1 == 9 ~ 2,
      TRUE ~ NA
    ),
    objetivo_max = case_when(
      ocupacion1 == 1 ~ 9,
      ocupacion1 == 2 ~ 9,
      ocupacion1 == 3 ~ 4,
      ocupacion1 == 4 ~ 4,
      ocupacion1 == 5 ~ 4,
      ocupacion1 == 6 ~ 4,
      ocupacion1 == 7 ~ 4,
      ocupacion1 == 8 ~ 4,
      ocupacion1 == 9 ~ 2,
      TRUE ~ NA
    )
    # objetivo_min = as.integer(objetivo_min),
    # objetivo_max = as.integer(objetivo_max)
  ) %>% 
  select(-n)

# comprobación
# educacion_req_objetivo
```

### Método estadístico

```{r}
# método: verdugo ---------------------------------------------------
# con el subgrupo INEGI(2020: 22) 

educacion_req_verdugo <- ocupada %>%
  filter(!is.na(anios_estudios)) %>% 
  group_by(ocupacion3) %>%
  summarise(
    verdugo_neg = mean(anios_estudios) - sd(anios_estudios),
    verdugo_media = mean(anios_estudios),
    verdugo_pos = mean(anios_estudios) + sd(anios_estudios)
  )

# método: mediana ---------------------------------------------------
# con el subgrupo INEGI(2020: 22) 
educacion_req_mediana <- ocupada %>%
  filter(!is.na(anios_estudios)) %>% 
  group_by(ocupacion3) %>%
  summarise(
    mediana = median(anios_estudios)
  )

# método: moda ------------------------------------------------------
# con el subgrupo INEGI(2020: 22) 
educacion_req_moda <- ocupada %>%
  filter(!is.na(anios_estudios)) %>% 
  group_by(ocupacion3, anios_estudios) %>% 
  summarise(
    tot = sum(n())
  ) %>% 
    filter(tot == max(tot)) %>% 
    rename("moda" = "anios_estudios") %>% 
    select(-tot)

# comprobación
educacion_req_verdugo
educacion_req_moda
educacion_req_mediana
```

Se intentarán añadir las modas adicionales.

```{r}
# original
df <- educacion_req_moda %>% 
  mutate(valid = (ocupacion3 == lag(ocupacion3)))

# 163 
moda1 <- df %>% 
  filter(is.na(valid)) %>% 
  rename("moda1" = "moda")

df <- df %>% 
  filter(!is.na(valid)) %>% 
  mutate(valid = (ocupacion3 == lag(ocupacion3)))

# 13
moda2 <- df %>% 
  filter(is.na(valid)) %>% 
  rename("moda2" = "moda")

df <- df %>% 
  filter(!is.na(valid)) %>% 
  mutate(valid = (ocupacion3 == lag(ocupacion3)))

# 2
moda3 <- df %>% 
  filter(is.na(valid)) %>% 
  rename("moda3" = "moda")

# 1
moda4 <- df %>% 
  filter(!is.na(valid)) %>% 
  rename("moda4" = "moda")

educacion_req_moda <- moda1 %>% 
  left_join(moda2, by = "ocupacion3") %>% 
  left_join(moda3, by = "ocupacion3") %>% 
  left_join(moda4, by = "ocupacion3") %>% 
  select(-contains("valid"))
```

### Determinación de la incidencia

#### Objetivo

```{r}
# desajuste educativo con el método objetivo
objetivo <- ocupada %>% left_join(educacion_req_objetivo, by = "ocupacion1") %>%  
  mutate(
    desajuste_educativo = case_when(
      # required
      between(escolaridad, objetivo_min, objetivo_max) ~ 0,
      # over
      escolaridad > objetivo_max ~ 1,
      # under
      escolaridad < objetivo_min ~ 2,
      TRUE ~ NA
    ),
    # variables binarias
    over_obj = if_else(escolaridad > objetivo_max, 1, 0),
    required_obj = if_else(between(escolaridad, objetivo_min, objetivo_max), 1, 0),
    under_obj = if_else(escolaridad < objetivo_max, 1, 0)
    # variables de años de sobre o infra
    # objetivo: no se puede obtener ya que son grados y están en intervalos
  )
```

#### Estadístico

Verdugo

```{r}
# variable de desajuste educativo con método verdugo
verdugo <- ocupada %>% left_join(educacion_req_verdugo, by = "ocupacion3") %>% 
  mutate(
    # verdugo y verdugo
    desajuste_educativo = case_when(
      # required
      between(anios_estudios, verdugo_neg, verdugo_pos) ~ 0,
      # over
      anios_estudios > verdugo_pos ~ 1,
      # under
      anios_estudios < verdugo_neg ~ 2,
      TRUE ~ NA
    ),
    # variables binarias 
    over_vv = if_else(anios_estudios > verdugo_pos, 1, 0),
    required_vv = if_else(between(anios_estudios, verdugo_neg, verdugo_pos), 1, 0),
    under_vv = if_else(anios_estudios < verdugo_neg, 1, 0)
  )
```

Moda

```{r}
# variable de desajuste educativo con método moda
moda <- ocupada %>% left_join(educacion_req_moda , by = "ocupacion3") %>%
  mutate(
    # moda
    desajuste_educativo = case_when(
      # required
      !is.na(moda4) & between(anios_estudios, moda1, moda4) | !is.na(moda3) & between(anios_estudios, moda1, moda3) | !is.na(moda2) & between(anios_estudios, moda1, moda2) | anios_estudios == moda1 ~ 0,
      # over
      (!is.na(moda4) & anios_estudios > moda4) | (!is.na(moda3) & anios_estudios > moda3) | (!is.na(moda2) & anios_estudios > moda2) | (anios_estudios > moda1) ~ 1,
      # under
      anios_estudios < moda1 ~ 2,
      TRUE ~ NA
    ),
    # variables binarias 
    over_moda = if_else(desajuste_educativo == 1, 1, 0),
    required_moda = if_else(desajuste_educativo == 0, 1, 0),
    under_moda = if_else(desajuste_educativo == 2, 1, 0)
  )
```

Cabe señalar que en los casos donde hay más de una moda, se estableció un intervalo como educación requerida donde el valor mínimo corresponde a `moda1` y el valor máximo a `moda4`. En casos contrarios, se establece con `moda1`.

Mediana

```{r}
# variable de desajuste educativo con método mediana
mediana <- ocupada %>% left_join(educacion_req_mediana, by = "ocupacion3") %>% 
  mutate(
    # mediana
    desajuste_educativo = case_when(
      # required
      anios_estudios == mediana ~ 0,
      # over
      anios_estudios > mediana ~ 1,
      # under
      anios_estudios < mediana ~ 2,
      TRUE ~ NA
    ),
    # variables binarias 
    over_mediana = if_else(anios_estudios > mediana, 1, 0),
    required_mediana = if_else(anios_estudios == mediana, 1, 0),
    under_mediana = if_else(anios_estudios < mediana, 1, 0),
    # variables de años de desajuste
    so_mediana = if_else(anios_estudios > mediana, anios_estudios - mediana, 0),
    sr_mediana = if_else(anios_estudios == mediana, anios_estudios, 0),
    su_mediana = if_else(anios_estudios < mediana, mediana - anios_estudios , 0)
  )
```

### Efecto salarial

#### Construcción de las demás variables explicativas

```{r}
# otras variables explicativas ======================================

# objetivo ------------------------------------------------
objetivo <- objetivo %>% 
  mutate(
    # horas trabajadas
    # 999 indica no específicado, se convierte a NA INEGI(2024:81)
    horas_lab = if_else(p5b_thrs != 999, p5b_thrs, NA),
    horas_lab = as.double(horas_lab),
    # experiencia laboral potencial
    # si es <= 0, se convierte a NA; no afecta al grupo de jóvenes
    # si edad == 98, se convierte a NA
    # experiencia = edadd - años estudios - 6 
    # Zamudio e Islas(1999) y Mincer(1974)
    exper = edad - anios_estudios - 6,
    exper = if_else(exper > 0 & edad != 98, exper, NA),
    # experiencia ^ 2 para que el ingreso tenga una forma de U
    exper2 = exper ** 2,
    # género == 1 si es hombre
    hombre = if_else(sex == 1, 1, 0),
    # estado civil == 1 si es casadao
    casada = if_else(e_con == 5, 1, 0),
    # situación de hogar == 1 si es jefe INEGI(2020:37)
    jefe_hogar = if_else(par_c == 101, 1, 0),
    # variables dicotómicas para los grupos ocupacionales
    # grupo de referencia: 9 INEGI(2020: 27)
    func_dir_jefes = if_else(ocupacion1 == 1, 1, 0),
    prof_tecnicos = if_else(ocupacion1 == 2, 1, 0),
    aux_admin = if_else(ocupacion1 == 3, 1, 0),
    comerc_ventas = if_else(ocupacion1 == 4, 1, 0),
    serv_vig = if_else(ocupacion1 == 5, 1, 0),
    agric_gan_for = if_else(ocupacion1 == 6, 1, 0),
    art_constr = if_else(ocupacion1 == 7, 1, 0),
    maq_ens = if_else(ocupacion1 == 8, 1, 0),
    elementales = if_else(ocupacion1 == 9, 1, 0)
  )

# verdugo -------------------------------------------------
verdugo <- verdugo %>% 
  mutate(
    # horas trabajadas
    # 999 indica no específicado, se convierte a NA INEGI(2024:81)
    horas_lab = if_else(p5b_thrs != 999, p5b_thrs, NA),
    horas_lab = as.double(horas_lab),
    # experiencia laboral potencial
    # si es <= 0, se convierte a NA; no afecta al grupo de jóvenes
    # si edad == 98, se convierte a NA
    # experiencia = edadd - años estudios - 6 
    # Zamudio e Islas(1999) y Mincer(1974)
    exper = edad - anios_estudios - 6,
    exper = if_else(exper > 0 & edad != 98, exper, NA),
    # experiencia ^ 2 para que el ingreso tenga una forma de U
    exper2 = exper ** 2,
    # género == 1 si es hombre
    hombre = if_else(sex == 1, 1, 0),
    # estado civil == 1 si es casadao
    casada = if_else(e_con == 5, 1, 0),
    # situación de hogar == 1 si es jefe INEGI(2020:37)
    jefe_hogar = if_else(par_c == 101, 1, 0),
    # variables dicotómicas para los grupos ocupacionales
    # grupo de referencia: 9 INEGI(2020: 27)
    func_dir_jefes = if_else(ocupacion1 == 1, 1, 0),
    prof_tecnicos = if_else(ocupacion1 == 2, 1, 0),
    aux_admin = if_else(ocupacion1 == 3, 1, 0),
    comerc_ventas = if_else(ocupacion1 == 4, 1, 0),
    serv_vig = if_else(ocupacion1 == 5, 1, 0),
    agric_gan_for = if_else(ocupacion1 == 6, 1, 0),
    art_constr = if_else(ocupacion1 == 7, 1, 0),
    maq_ens = if_else(ocupacion1 == 8, 1, 0),
    elementales = if_else(ocupacion1 == 9, 1, 0)
  )

# moda ----------------------------------------------------
moda <- moda %>% 
  mutate(
    # horas trabajadas
    # 999 indica no específicado, se convierte a NA INEGI(2024:81)
    horas_lab = if_else(p5b_thrs != 999, p5b_thrs, NA),
    horas_lab = as.double(horas_lab),
    # experiencia laboral potencial
    # si es <= 0, se convierte a NA; no afecta al grupo de jóvenes
    # si edad == 98, se convierte a NA
    # experiencia = edadd - años estudios - 6 
    # Zamudio e Islas(1999) y Mincer(1974)
    exper = edad - anios_estudios - 6,
    exper = if_else(exper > 0 & edad != 98, exper, NA),
    # experiencia ^ 2 para que el ingreso tenga una forma de U
    exper2 = exper ** 2,
    # género == 1 si es hombre
    hombre = if_else(sex == 1, 1, 0),
    # estado civil == 1 si es casadao
    casada = if_else(e_con == 5, 1, 0),
    # situación de hogar == 1 si es jefe INEGI(2020:37)
    jefe_hogar = if_else(par_c == 101, 1, 0),
    # variables dicotómicas para los grupos ocupacionales
    # grupo de referencia: 9 INEGI(2020: 27)
    func_dir_jefes = if_else(ocupacion1 == 1, 1, 0),
    prof_tecnicos = if_else(ocupacion1 == 2, 1, 0),
    aux_admin = if_else(ocupacion1 == 3, 1, 0),
    comerc_ventas = if_else(ocupacion1 == 4, 1, 0),
    serv_vig = if_else(ocupacion1 == 5, 1, 0),
    agric_gan_for = if_else(ocupacion1 == 6, 1, 0),
    art_constr = if_else(ocupacion1 == 7, 1, 0),
    maq_ens = if_else(ocupacion1 == 8, 1, 0),
    elementales = if_else(ocupacion1 == 9, 1, 0)
  )

# mediana -------------------------------------------------
mediana <- mediana %>% 
  mutate(
    # horas trabajadas
    # 999 indica no específicado, se convierte a NA INEGI(2024:81)
    horas_lab = if_else(p5b_thrs != 999, p5b_thrs, NA),
    horas_lab = as.double(horas_lab),
    # experiencia laboral potencial
    # si es <= 0, se convierte a NA; no afecta al grupo de jóvenes
    # si edad == 98, se convierte a NA
    # experiencia = edadd - años estudios - 6 
    # Zamudio e Islas(1999) y Mincer(1974)
    exper = edad - anios_estudios - 6,
    exper = if_else(exper > 0 & edad != 98, exper, NA),
    # experiencia ^ 2 para que el ingreso tenga una forma de U
    exper2 = exper ** 2,
    # género == 1 si es hombre
    hombre = if_else(sex == 1, 1, 0),
    # estado civil == 1 si es casadao
    casada = if_else(e_con == 5, 1, 0),
    # situación de hogar == 1 si es jefe INEGI(2020:37)
    jefe_hogar = if_else(par_c == 101, 1, 0),
    # variables dicotómicas para los grupos ocupacionales
    # grupo de referencia: 9 INEGI(2020: 27)
    func_dir_jefes = if_else(ocupacion1 == 1, 1, 0),
    prof_tecnicos = if_else(ocupacion1 == 2, 1, 0),
    aux_admin = if_else(ocupacion1 == 3, 1, 0),
    comerc_ventas = if_else(ocupacion1 == 4, 1, 0),
    serv_vig = if_else(ocupacion1 == 5, 1, 0),
    agric_gan_for = if_else(ocupacion1 == 6, 1, 0),
    art_constr = if_else(ocupacion1 == 7, 1, 0),
    maq_ens = if_else(ocupacion1 == 8, 1, 0),
    elementales = if_else(ocupacion1 == 9, 1, 0)
  )
```

## Tabla de jóvenes profesionistas

```{r}
# Se considera licenciatura, maestría y doctorado

# objetivo ------------------------------------------------
jov_prof_obj <- objetivo %>% 
  mutate(escolaridad = as.integer(cs_p13_1)) %>% 
  filter(between(escolaridad, 7, 9) & edad_7g == 3)

# verdugo -------------------------------------------------
jov_prof_vv <- verdugo %>% 
  mutate(escolaridad = as.integer(cs_p13_1)) %>% 
  filter(between(escolaridad, 7, 9) & edad_7g == 3)

# moda ----------------------------------------------------
jov_prof_moda <- moda %>% 
  mutate(escolaridad = as.integer(cs_p13_1)) %>% 
  filter(between(escolaridad, 7, 9) & edad_7g == 3)

# mediana -------------------------------------------------
jov_prof_mediana <- mediana %>% 
  mutate(escolaridad = as.integer(cs_p13_1)) %>% 
  filter(between(escolaridad, 7, 9) & edad_7g == 3)
```

## Tamaño de las tablas

| Tabla                    | Tamaño        |
|--------------------------|---------------|
| `SDEM`                   | 423,744 x 123 |
| `pob_total`              | 413,004 x 123 |
| `pob_12ymas`             | 346,404 x 123 |
| `COE1`                   | 346,404 x 175 |
| `COE2`                   | 346,404 x 82  |
| `completo`               | 346,404 x 362 |
| `pob_15ymas`             | 324,613 x 362 |
| `ocupada`                | 190,687 x 362 |
| `pnea`                   | 128,643 x 362 |
| `desocupada`             | 5,283 x 362   |
| `educacion_req_objetivo` | 9 x 3         |
| `educacion_req_verdugo`  | 163 x 4       |
| `educacion_req_moda`     | 163 x 5       |
| `educacion_req_mediana`  | 163 x 2       |
| `objetivo`               | 190,687 x 383 |
| `verdugo`                | 190,687 x 384 |
| `moda`                   | 190,687 x 385 |
| `mediana`                | 190,687 x 385 |
| `jov_prof_obj`           | 17,485 x 383  |
| `jov_prof_vv`            | 17,485 x 384  |
| `jov_prof_moda`          | 17,485 x 385  |
| `jov_prof_moda`          | 17,485 x 385  |

Fuente: elaboración propia con datos de ENOE 2T-25 (INEGI)

# 3. Resultados

## Ingreso mensual promedio

### General

```{r}
ingreso_obj <- objetivo %>% 
  filter(!is.na(ingreso_mensual)) %>% 
  group_by(desajuste_educativo) %>% 
  summarise(objetivo = mean(ingreso_mensual))

ingreso_vv <- verdugo %>% 
  filter(!is.na(ingreso_mensual)) %>% 
  group_by(desajuste_educativo) %>% 
  summarise(verdugo = mean(ingreso_mensual))

ingreso_moda <- moda %>% 
  filter(!is.na(ingreso_mensual)) %>% 
  group_by(desajuste_educativo) %>% 
  summarise(moda = mean(ingreso_mensual))

ingreso_mediana <- mediana %>% 
  filter(!is.na(ingreso_mensual)) %>% 
  group_by(desajuste_educativo) %>% 
  summarise(mediana = mean(ingreso_mensual))

ingreso_promedio <- ingreso_obj %>% 
  full_join(ingreso_vv, by = "desajuste_educativo") %>% 
  full_join(ingreso_moda, by = "desajuste_educativo") %>% 
  full_join(ingreso_mediana, by = "desajuste_educativo")

ingreso_promedio
```

### Jóvenes profesionistas

```{r}
ingreso_obj <- jov_prof_obj %>% 
  filter(!is.na(ingreso_mensual)) %>% 
  group_by(desajuste_educativo) %>% 
  summarise(objetivo = mean(ingreso_mensual))

ingreso_vv <- jov_prof_vv %>% 
  filter(!is.na(ingreso_mensual)) %>% 
  group_by(desajuste_educativo) %>% 
  summarise(verdugo = mean(ingreso_mensual))

ingreso_moda <- jov_prof_moda %>% 
  filter(!is.na(ingreso_mensual)) %>% 
  group_by(desajuste_educativo) %>% 
  summarise(moda = mean(ingreso_mensual))

ingreso_mediana <- jov_prof_mediana %>% 
  filter(!is.na(ingreso_mensual)) %>% 
  group_by(desajuste_educativo) %>% 
  summarise(mediana = mean(ingreso_mensual))

ingreso_promedio <- ingreso_obj %>% 
  full_join(ingreso_vv, by = "desajuste_educativo") %>% 
  full_join(ingreso_moda, by = "desajuste_educativo") %>% 
  full_join(ingreso_mediana, by = "desajuste_educativo")

ingreso_promedio
```

## Incidencia

### General

```{r}
incidencia_obj <- objetivo %>% 
  count(desajuste_educativo) %>% 
  mutate(prop_obj = n / sum(n)) %>% 
  rename("objetivo" = "n")

incidencia_vv <- verdugo %>% 
  count(desajuste_educativo) %>% 
  mutate(prop_vv = n / sum(n)) %>% 
  rename("verdugo" = "n")

incidencia_moda <- moda %>% 
  count(desajuste_educativo) %>% 
  mutate(prop_moda = n / sum(n)) %>% 
  rename("moda" = "n")

incidencia_mediana <- mediana %>% 
  count(desajuste_educativo) %>% 
  mutate(prop_mediana = n / sum(n)) %>% 
  rename("mediana" = "n")

incidencia <- incidencia_obj %>% 
  full_join(incidencia_vv, by = "desajuste_educativo") %>% 
  full_join(incidencia_moda, by = "desajuste_educativo") %>% 
  full_join(incidencia_mediana, by = "desajuste_educativo")

incidencia
```

### Jóvenes profesionistas

Agregado

```{r}
incidencia_obj <- jov_prof_obj %>% 
  group_by(desajuste_educativo) %>% 
  summarise(n = n()) %>% 
  mutate(prop_obj = n / sum(n)) %>% 
  rename("objetivo" = "n")

incidencia_vv <- jov_prof_vv %>% 
  group_by(desajuste_educativo) %>% 
  summarise(n = n()) %>%
  mutate(prop_vv = n / sum(n)) %>% 
  rename("verdugo" = "n")

incidencia_moda <- jov_prof_moda %>% 
  group_by(desajuste_educativo) %>% 
  summarise(n = n()) %>%
  mutate(prop_moda = n / sum(n)) %>% 
  rename("moda" = "n")

incidencia_mediana <- jov_prof_mediana %>% 
  group_by(desajuste_educativo) %>% 
  summarise(n = n()) %>%
  mutate(prop_mediana = n / sum(n)) %>% 
  rename("mediana" = "n")

incidencia <- incidencia_obj %>% 
  full_join(incidencia_vv, by = "desajuste_educativo") %>% 
  full_join(incidencia_moda, by = "desajuste_educativo") %>% 
  full_join(incidencia_mediana, by = "desajuste_educativo")

incidencia
```

## Efecto salarial

### Jóvenes profesionistas

#### Modelo Verdugo

Objetivo

```{r}
# prof_tecnicos, required_obj y under _obj no significativos
modelo_obj <- lm(log(ingreso_mensual) ~ anios_estudios + over_obj + exper + exper2 + log(horas_lab) + hombre + casada + jefe_hogar + func_dir_jefes + aux_admin + comerc_ventas + serv_vig + agric_gan_for + art_constr + maq_ens, data = jov_prof_obj)

summary.lm(modelo_obj)
```

Verdugo

```{r}
# required_obj y under _obj no significativos
modelo_vv <- lm(log(ingreso_mensual) ~ anios_estudios + over_vv + exper + exper2 + log(horas_lab) + hombre + casada + jefe_hogar + func_dir_jefes + prof_tecnicos + aux_admin + comerc_ventas + serv_vig + agric_gan_for + art_constr + maq_ens, data = jov_prof_vv)

summary.lm(modelo_vv)
```

Moda

```{r}
# required_obj y under _obj no significativos
modelo_moda <- lm(log(ingreso_mensual) ~ anios_estudios + over_moda + exper + exper2 + log(horas_lab) + hombre + casada + jefe_hogar + func_dir_jefes + prof_tecnicos + aux_admin + comerc_ventas + serv_vig + agric_gan_for + art_constr + maq_ens, data = jov_prof_moda)

summary.lm(modelo_moda)
```

Mediana

```{r}
# under_obj no significativo
modelo_mediana <- lm(log(ingreso_mensual) ~ anios_estudios + over_mediana + required_mediana + exper + exper2 + log(horas_lab) + hombre + casada + jefe_hogar + func_dir_jefes + prof_tecnicos + aux_admin + comerc_ventas + serv_vig + agric_gan_for + art_constr + maq_ens, data = jov_prof_mediana)

summary.lm(modelo_mediana)
```

#### Modelo ORU

```{r}
# su_mediana no significativo
modelo_mediana <- lm(log(ingreso_mensual) ~ anios_estudios + so_mediana + sr_mediana + exper + exper2 + log(horas_lab) + hombre + casada + jefe_hogar + func_dir_jefes + prof_tecnicos + aux_admin + comerc_ventas + serv_vig + agric_gan_for + art_constr + maq_ens, data = jov_prof_mediana)

summary.lm(modelo_mediana)
```

## Análisis de residuos

### Objetivo

```{r}
mean(modelo_obj$residuals)
moments::skewness(resid(modelo_obj))


hist(modelo_obj$residuals, prob = TRUE)
lines(density(modelo_obj$residuals))
```

Gráficas

```{r}
plot(modelo_obj, 1)
plot(modelo_obj, 2)
plot(modelo_obj, 3)
plot(modelo_obj, 4)
```

Pruebas estadísticas

```{r}
# normalidad
moments::jarque.test(resid(modelo_obj)) # se rechaza H0
nortest::ad.test(resid(modelo_obj)) # se rechaza H0

# homocedasticidad
lmtest::bptest(modelo_obj) # se rechaza H0

# autocorrelación
lmtest::dwtest(modelo_obj) # no se rechaza H0
```


