---
title: "Tesis"
output: html_document
bibliography: references.bib
---

# 2. Metodología

## Librerías

```{r setup, message=FALSE, warning=FALSE}
# paquetes ==========================================================
# manejo de datos
library(tidyverse)
# estadísticos descriptivos ponderados
library(matrixStats)
# definir como encuesta de diseño complejo
library(srvyr)
# paleta de colores p. 422
library(RColorBrewer)
# letter value plot p. 99 (inglés)
library(lvplot)
# regresión
library(modelr)
# análisis de residuos
library(performance)
library(car)
library(stats)
library(nortest)
# también para coeficiente asimetría
library(moments) 
library(lmtest)
library(see)
```

## Fuente de datos

```{r}
# importación =======================================================
# 3. sociodemográfica
sdem <- read_csv(
  "enoet22025/ENOE_SDEMT225.csv",
  col_types = cols(.default = col_character())
)

# 4. ocupación y empleo I
coe1 <- read_csv(
  "enoet22025/ENOE_COE1T225.csv",
  col_types = cols(.default = col_character())
)

# 5. ocupación y empleo II
coe2 <- read_csv(
  "enoet22025/ENOE_COE2T225.csv",
  col_types = cols(.default = col_character())
)
```

## Construcción de variables

```{r}
# construcción de variables =========================================
# grupos de edadd OECD(2019: 135)
sdem <- sdem %>%
  mutate(
    edad = as.integer(eda),
    edad_7g = case_when(
      between(edad, 0, 14) ~ "1",
      between(edad, 15, 24) ~ "2",
      between(edad, 25, 34) ~ "3",
      between(edad, 35, 44) ~ "4",
      between(edad, 45, 54) ~ "5",
      between(edad, 55, 64) ~ "6",
      between(edad, 65, 97) ~ "7",
      # edad no especificada mayores a 12 INEGI(2024:16)
      edad == "98" ~ "98",
      # edad no especificada menores a 12 INEGI(2024:16)
      edad == "99" ~ "99",
      # NA sin comillas para valores faltantes
      TRUE ~ NA
    )
  )

# carreras universitaria INEGI(2016: 13)
sdem <- sdem %>% 
  mutate(
    carrera1 = if_else(str_length(cs_p14_c) == 5, str_c("0", cs_p14_c), cs_p14_c),
    carrera2 = if_else(str_length(cs_p14_c) == 5, str_c("0", cs_p14_c), cs_p14_c),
    carrera3 = if_else(str_length(cs_p14_c) == 5, str_c("0", cs_p14_c), cs_p14_c)
  ) %>% 
  separate(
    carrera1,
    # campo amplio
    into = c("carrera1", "res"),
    sep = 2
  ) %>% 
  separate(
    carrera2,
    # campo específico
    into = c("carrera2", "res"),
    sep = 3
  ) %>% 
  separate(
    carrera3,
    # campo detallado
    into = c("carrera3", "res"),
    sep = 4
  ) %>% 
  select(-res)

# grupos ocupacionales INEGI(2019: 22)
coe1 <- coe1 %>% 
  mutate(
    ocupacion1 = p3,
    ocupacion2 = p3,
    ocupacion3 = p3
  ) %>% 
  separate(
    ocupacion1, 
    into = c("ocupacion1", "res"),
    sep = 1
  ) %>% 
  separate(
    ocupacion2,
    into = c("ocupacion2", "res"),
    sep = 2
  ) %>% 
  separate(
    ocupacion3,
    into = c("ocupacion3", "res"),
    sep = 3
  ) %>%
  select(-res)
```

## Creación de tablas 1

```{r}
# creación de tablas ================================================
# población de 12 y más para unir sdem y coe INEGI(2023:9)
pob_12ymas <- sdem %>% 
  filter(
  r_def == "0",
  c_res != "2",
  between(edad, 12, 98)
  )

# nrow(pob_12ymas)
# nrow(coe1)

# población total INEGI(2023:21)
pob_total <- sdem %>% 
  filter(
    r_def == "0",
    # es igual a (c_res == "1" | c_res == "3")
    c_res != "2"
  )

# población de 12 y más para unir sdem y coe INEGI(2023:9)
pob_12ymas <- sdem %>% 
  filter(
  r_def == "0",
  c_res != "2",
  between(edad, 12, 98)
  )

# unión de sdem y coe INEGI(2023:9)
completo <- pob_12ymas %>%
  full_join(coe1, by = c("tipo", "mes_cal", "cd_a", "ent", "con", "v_sel", "n_hog", "h_mud", "n_ren")) %>%
  full_join(coe2, by = c("tipo", "mes_cal", "cd_a", "ent", "con", "v_sel", "n_hog", "h_mud", "n_ren"))

# población de 15 años y más INEGI(2023:21)
pob_15ymas <- completo %>% 
  filter(
    r_def.x == "0",
    c_res != "2",
    between(edad, 15, 98)
  )

# INEGI(2023: 21)
ocupada <- pob_15ymas %>% 
  filter(clase2 == 1)

# INEGI(2023: 25)
desocupada <- pob_15ymas %>% 
  filter(clase2 == 2)

# INEGI(2023: 26)
pnea <- pob_15ymas %>% 
  filter(clase1 == 2)
```

## Segmentación

```{r}
# segmentación ======================================================
ocupada <- ocupada %>% mutate(
  # edad
  edad = as.integer(eda),
  # años de estudios
  anios_estudios = as.integer(anios_esc),
  # 99 pasa a NA para evitar 99 - edu_req
  anios_estudios = if_else(anios_estudios != 99, anios_estudios, NA),
  # grado escolar
  escolaridad = as.integer(cs_p13_1),
  # 99 pasa a NA para evitar 99 - edu_req
  escolaridad = if_else(escolaridad != 99, escolaridad, NA),
  # ponderador trimestral
  fac_tri = as.double(fac_tri),
  # ingreso mensual
  ingreso_mensual = as.double(ingocup),
  # 0 pasa a NA ya que 0==NA en p6b2
  ingreso_mensual = if_else(ingreso_mensual != 0, ingreso_mensual, NA),
  # promedio de ingreso por hora
  ingreso_hora = as.double(ing_x_hrs),
  # 0 pasa a NA ya que 0==NA en p6b2 y en dur9c == 1 & 9
  ingreso_hora = if_else(ingreso_hora != 0, ingreso_hora, NA)
)
```

## Eliminación de variables duplicadas

```{r}
ocupada <- ocupada %>% 
  select(-contains(".x"), -contains(".y"))

ncol(ocupada)
```

## Incidencia

### Método objetivo

```{r}
# método: objetivo --------------------------------------------------
# con el grupo división INEGI(2020: 22)
educacion_req_objetivo <- ocupada %>% 
  group_by(ocupacion1) %>% 
  summarise(total = sum(fac_tri)) %>% 
  mutate(
    objetivo_min = case_when(
      ocupacion1 == 1 ~ 5,
      ocupacion1 == 2 ~ 5,
      ocupacion1 == 3 ~ 3,
      ocupacion1 == 4 ~ 3,
      ocupacion1 == 5 ~ 3,
      ocupacion1 == 6 ~ 3,
      ocupacion1 == 7 ~ 3,
      ocupacion1 == 8 ~ 3,
      ocupacion1 == 9 ~ 2,
      TRUE ~ NA
    ),
    objetivo_max = case_when(
      ocupacion1 == 1 ~ 9,
      ocupacion1 == 2 ~ 9,
      ocupacion1 == 3 ~ 4,
      ocupacion1 == 4 ~ 4,
      ocupacion1 == 5 ~ 4,
      ocupacion1 == 6 ~ 4,
      ocupacion1 == 7 ~ 4,
      ocupacion1 == 8 ~ 4,
      ocupacion1 == 9 ~ 2,
      TRUE ~ NA
    )
  ) %>% 
  select(-total)

# comprobación
# educacion_req_objetivo
```

### Método estadístico

```{r}
# método: verdugo ---------------------------------------------------
# con el subgrupo INEGI(2020: 22) 

educacion_req_verdugo <- ocupada %>%
  filter(!is.na(anios_estudios)) %>% 
  group_by(ocupacion3) %>%
  summarise(
    verdugo_neg = weightedMean(anios_estudios) - weightedSd(anios_estudios),
    verdugo_media = weightedMean(anios_estudios),
    verdugo_pos = weightedMean(anios_estudios) + weightedSd(anios_estudios)
  )

# método: mediana ---------------------------------------------------
# con el subgrupo INEGI(2020: 22) 
educacion_req_mediana <- ocupada %>%
  filter(!is.na(anios_estudios)) %>% 
  group_by(ocupacion3) %>%
  summarise(
    mediana = weightedMedian(anios_estudios)
  )

# método: moda ------------------------------------------------------
# con el subgrupo INEGI(2020: 22) 
educacion_req_moda <- ocupada %>%
  filter(!is.na(anios_estudios)) %>% 
  group_by(ocupacion3, anios_estudios) %>% 
  summarise(
    tot = sum(fac_tri)
  ) %>% 
    filter(tot == max(tot)) %>% 
    rename("moda" = "anios_estudios") %>% 
    select(-tot)

# comprobación
educacion_req_verdugo
educacion_req_moda
educacion_req_mediana
```

### Determinación de la incidencia

#### Objetivo

```{r}
# desajuste educativo con el método objetivo
objetivo <- ocupada %>% left_join(educacion_req_objetivo, by = "ocupacion1") %>%  
  mutate(
    desajuste_educativo = case_when(
      # required
      between(escolaridad, objetivo_min, objetivo_max) ~ 0,
      # over
      escolaridad > objetivo_max ~ 1,
      # under
      escolaridad < objetivo_min ~ 2,
      TRUE ~ NA
    ),
    # variables binarias
    over_obj = if_else(escolaridad > objetivo_max, 1, 0),
    required_obj = if_else(between(escolaridad, objetivo_min, objetivo_max), 1, 0),
    under_obj = if_else(escolaridad < objetivo_max, 1, 0)
    # variables de años de sobre o infra
    # objetivo: no se puede obtener ya que son grados y están en intervalos
  )
```

#### Estadístico

Verdugo

```{r}
# variable de desajuste educativo con método verdugo
verdugo <- ocupada %>% left_join(educacion_req_verdugo, by = "ocupacion3") %>% 
  mutate(
    # verdugo y verdugo
    desajuste_educativo = case_when(
      # required
      between(anios_estudios, verdugo_neg, verdugo_pos) ~ 0,
      # over
      anios_estudios > verdugo_pos ~ 1,
      # under
      anios_estudios < verdugo_neg ~ 2,
      TRUE ~ NA
    ),
    # variables binarias 
    over_vv = if_else(anios_estudios > verdugo_pos, 1, 0),
    required_vv = if_else(between(anios_estudios, verdugo_neg, verdugo_pos), 1, 0),
    under_vv = if_else(anios_estudios < verdugo_neg, 1, 0)
  )
```

Moda

```{r}
# variable de desajuste educativo con método moda
moda <- ocupada %>% left_join(educacion_req_moda , by = "ocupacion3") %>%
  mutate(
    # moda
    desajuste_educativo = case_when(
      # required
      anios_estudios == moda ~ 0,
      # over
      anios_estudios > moda ~ 1,
      # under
      anios_estudios < moda ~ 2,
      TRUE ~ NA
    ),
    # variables binarias 
    over_moda = if_else(desajuste_educativo == 1, 1, 0),
    required_moda = if_else(desajuste_educativo == 0, 1, 0),
    under_moda = if_else(desajuste_educativo == 2, 1, 0),
    # variables de años de desajuste
    so_moda = if_else(anios_estudios > moda, anios_estudios - moda, 0),
    sr_moda = if_else(anios_estudios == moda, anios_estudios, 0),
    su_moda = if_else(anios_estudios < moda, moda - anios_estudios, 0)
  )
```

Mediana

```{r}
# variable de desajuste educativo con método mediana
mediana <- ocupada %>% left_join(educacion_req_mediana, by = "ocupacion3") %>% 
  mutate(
    # mediana
    desajuste_educativo = case_when(
      # required
      anios_estudios == mediana ~ 0,
      # over
      anios_estudios > mediana ~ 1,
      # under
      anios_estudios < mediana ~ 2,
      TRUE ~ NA
    ),
    # variables binarias 
    over_mediana = if_else(anios_estudios > mediana, 1, 0),
    required_mediana = if_else(anios_estudios == mediana, 1, 0),
    under_mediana = if_else(anios_estudios < mediana, 1, 0),
    # variables de años de desajuste
    so_mediana = if_else(anios_estudios > mediana, anios_estudios - mediana, 0),
    sr_mediana = if_else(anios_estudios == mediana, anios_estudios, 0),
    su_mediana = if_else(anios_estudios < mediana, mediana - anios_estudios , 0)
  )
```

Comprobación

```{r}
objetivo %>% select(ocupacion1, escolaridad, contains("objetivo"), desajuste_educativo, contains("_obj"))
verdugo %>% select(ocupacion3, anios_estudios, contains("verdugo"), desajuste_educativo, contains("_vv"))
moda %>% select(ocupacion3, anios_estudios, desajuste_educativo, contains("moda"))
mediana %>% select(ocupacion3, anios_estudios, desajuste_educativo, contains("mediana"))
```

### Efecto salarial

#### Construcción de las demás variables explicativas

```{r}
# otras variables explicativas ======================================

# objetivo ------------------------------------------------
objetivo <- objetivo %>% 
  mutate(
    # horas trabajadas
    # 999 indica no específicado, se convierte a NA INEGI(2024:81)
    horas_lab = if_else(p5b_thrs != 999, p5b_thrs, NA),
    horas_lab = as.double(horas_lab),
    # experiencia laboral potencial
    # si es <= 0, se convierte a NA; no afecta al grupo de jóvenes
    # si edad == 98, se convierte a NA
    # experiencia = edadd - años estudios - 6 
    # Zamudio e Islas(1999) y Mincer(1974)
    exper = edad - anios_estudios - 6,
    exper = if_else(exper > 0 & edad != 98, exper, NA),
    # experiencia ^ 2 para que el ingreso tenga una forma de U
    exper2 = exper ** 2,
    # género == 1 si es hombre
    hombre = if_else(sex == 1, 1, 0),
    # estado civil == 1 si es casadao
    casada = if_else(e_con == 5, 1, 0),
    # situación de hogar == 1 si es jefe INEGI(2020:37)
    jefe_hogar = if_else(par_c == 101, 1, 0),
    # variables dicotómicas para los grupos ocupacionales
    # grupo de referencia: 9 INEGI(2020: 27)
    func_dir_jefes = if_else(ocupacion1 == 1, 1, 0),
    prof_tecnicos = if_else(ocupacion1 == 2, 1, 0),
    aux_admin = if_else(ocupacion1 == 3, 1, 0),
    comerc_ventas = if_else(ocupacion1 == 4, 1, 0),
    serv_vig = if_else(ocupacion1 == 5, 1, 0),
    agric_gan_for = if_else(ocupacion1 == 6, 1, 0),
    art_constr = if_else(ocupacion1 == 7, 1, 0),
    maq_ens = if_else(ocupacion1 == 8, 1, 0),
    elementales = if_else(ocupacion1 == 9, 1, 0)
  )

# verdugo -------------------------------------------------
verdugo <- verdugo %>% 
  mutate(
    # horas trabajadas
    # 999 indica no específicado, se convierte a NA INEGI(2024:81)
    horas_lab = if_else(p5b_thrs != 999, p5b_thrs, NA),
    horas_lab = as.double(horas_lab),
    # experiencia laboral potencial
    # si es <= 0, se convierte a NA; no afecta al grupo de jóvenes
    # si edad == 98, se convierte a NA
    # experiencia = edadd - años estudios - 6 
    # Zamudio e Islas(1999) y Mincer(1974)
    exper = edad - anios_estudios - 6,
    exper = if_else(exper > 0 & edad != 98, exper, NA),
    # experiencia ^ 2 para que el ingreso tenga una forma de U
    exper2 = exper ** 2,
    # género == 1 si es hombre
    hombre = if_else(sex == 1, 1, 0),
    # estado civil == 1 si es casadao
    casada = if_else(e_con == 5, 1, 0),
    # situación de hogar == 1 si es jefe INEGI(2020:37)
    jefe_hogar = if_else(par_c == 101, 1, 0),
    # variables dicotómicas para los grupos ocupacionales
    # grupo de referencia: 9 INEGI(2020: 27)
    func_dir_jefes = if_else(ocupacion1 == 1, 1, 0),
    prof_tecnicos = if_else(ocupacion1 == 2, 1, 0),
    aux_admin = if_else(ocupacion1 == 3, 1, 0),
    comerc_ventas = if_else(ocupacion1 == 4, 1, 0),
    serv_vig = if_else(ocupacion1 == 5, 1, 0),
    agric_gan_for = if_else(ocupacion1 == 6, 1, 0),
    art_constr = if_else(ocupacion1 == 7, 1, 0),
    maq_ens = if_else(ocupacion1 == 8, 1, 0),
    elementales = if_else(ocupacion1 == 9, 1, 0)
  )

# moda ----------------------------------------------------
moda <- moda %>% 
  mutate(
    # horas trabajadas
    # 999 indica no específicado, se convierte a NA INEGI(2024:81)
    horas_lab = if_else(p5b_thrs != 999, p5b_thrs, NA),
    horas_lab = as.double(horas_lab),
    # experiencia laboral potencial
    # si es <= 0, se convierte a NA; no afecta al grupo de jóvenes
    # si edad == 98, se convierte a NA
    # experiencia = edadd - años estudios - 6 
    # Zamudio e Islas(1999) y Mincer(1974)
    exper = edad - anios_estudios - 6,
    exper = if_else(exper > 0 & edad != 98, exper, NA),
    # experiencia ^ 2 para que el ingreso tenga una forma de U
    exper2 = exper ** 2,
    # género == 1 si es hombre
    hombre = if_else(sex == 1, 1, 0),
    # estado civil == 1 si es casadao
    casada = if_else(e_con == 5, 1, 0),
    # situación de hogar == 1 si es jefe INEGI(2020:37)
    jefe_hogar = if_else(par_c == 101, 1, 0),
    # variables dicotómicas para los grupos ocupacionales
    # grupo de referencia: 9 INEGI(2020: 27)
    func_dir_jefes = if_else(ocupacion1 == 1, 1, 0),
    prof_tecnicos = if_else(ocupacion1 == 2, 1, 0),
    aux_admin = if_else(ocupacion1 == 3, 1, 0),
    comerc_ventas = if_else(ocupacion1 == 4, 1, 0),
    serv_vig = if_else(ocupacion1 == 5, 1, 0),
    agric_gan_for = if_else(ocupacion1 == 6, 1, 0),
    art_constr = if_else(ocupacion1 == 7, 1, 0),
    maq_ens = if_else(ocupacion1 == 8, 1, 0),
    elementales = if_else(ocupacion1 == 9, 1, 0)
  )

# mediana -------------------------------------------------
mediana <- mediana %>% 
  mutate(
    # horas trabajadas
    # 999 indica no específicado, se convierte a NA INEGI(2024:81)
    horas_lab = if_else(p5b_thrs != 999, p5b_thrs, NA),
    horas_lab = as.double(horas_lab),
    # experiencia laboral potencial
    # si es <= 0, se convierte a NA; no afecta al grupo de jóvenes
    # si edad == 98, se convierte a NA
    # experiencia = edadd - años estudios - 6 
    # Zamudio e Islas(1999) y Mincer(1974)
    exper = edad - anios_estudios - 6,
    exper = if_else(exper > 0 & edad != 98, exper, NA),
    # experiencia ^ 2 para que el ingreso tenga una forma de U
    exper2 = exper ** 2,
    # género == 1 si es hombre
    hombre = if_else(sex == 1, 1, 0),
    # estado civil == 1 si es casadao
    casada = if_else(e_con == 5, 1, 0),
    # situación de hogar == 1 si es jefe INEGI(2020:37)
    jefe_hogar = if_else(par_c == 101, 1, 0),
    # variables dicotómicas para los grupos ocupacionales
    # grupo de referencia: 9 INEGI(2020: 27)
    func_dir_jefes = if_else(ocupacion1 == 1, 1, 0),
    prof_tecnicos = if_else(ocupacion1 == 2, 1, 0),
    aux_admin = if_else(ocupacion1 == 3, 1, 0),
    comerc_ventas = if_else(ocupacion1 == 4, 1, 0),
    serv_vig = if_else(ocupacion1 == 5, 1, 0),
    agric_gan_for = if_else(ocupacion1 == 6, 1, 0),
    art_constr = if_else(ocupacion1 == 7, 1, 0),
    maq_ens = if_else(ocupacion1 == 8, 1, 0),
    elementales = if_else(ocupacion1 == 9, 1, 0)
  )
```

## Definición como encuesta de diseño complejo

```{r}
# objetivo ------------------------------------------------
objetivo <- objetivo %>% 
  as_survey_design(
    ids = upm,
    strata = est,
    weights = fac_tri,
    nest = TRUE
  )

# verdugo -------------------------------------------------
verdugo <- verdugo %>% 
  as_survey_design(
    ids = upm,
    strata = est,
    weights = fac_tri,
    nest = TRUE
  )

# moda ----------------------------------------------------
moda <- moda %>% 
  as_survey_design(
    ids = upm,
    strata = est,
    weights = fac_tri,
    nest = TRUE
  )

# mediana -------------------------------------------------
mediana <- mediana %>% 
  as_survey_design(
    ids = upm,
    strata = est,
    weights = fac_tri,
    nest = TRUE
  )
```

## Tabla de jóvenes profesionistas

```{r}
# Se considera licenciatura, maestría y doctorado

# objetivo ------------------------------------------------
jov_prof_obj <- objetivo %>% 
  mutate(escolaridad = as.integer(cs_p13_1)) %>% 
  filter(between(escolaridad, 7, 9) & edad_7g == 3)

# verdugo -------------------------------------------------
jov_prof_vv <- verdugo %>% 
  mutate(escolaridad = as.integer(cs_p13_1)) %>% 
  filter(between(escolaridad, 7, 9) & edad_7g == 3)

# moda ----------------------------------------------------
jov_prof_moda <- moda %>% 
  mutate(escolaridad = as.integer(cs_p13_1)) %>% 
  filter(between(escolaridad, 7, 9) & edad_7g == 3)

# mediana -------------------------------------------------
jov_prof_mediana <- mediana %>% 
  mutate(escolaridad = as.integer(cs_p13_1)) %>% 
  filter(between(escolaridad, 7, 9) & edad_7g == 3)
```

## Tamaño de las tablas

| Tabla                    | Tamaño        |
|--------------------------|---------------|
| `SDEM`                   | 423,744 x 119 |
| `pob_total`              | 413,004 x 119 |
| `pob_12ymas`             | 346,404 x 119 |
| `COE1`                   | 346,404 x 175 |
| `COE2`                   | 346,404 x 82  |
| `completo`               | 346,404 x 358 |
| `pob_15ymas`             | 324,613 x 358 |
| `ocupada`                | 190,687 x 340 |
| `pnea`                   | 128,643 x 358 |
| `desocupada`             | 5,283 x 362   |
| `educacion_req_objetivo` | 9 x 3         |
| `educacion_req_verdugo`  | 163 x 4       |
| `educacion_req_moda`     | 163 x 2       |
| `educacion_req_mediana`  | 163 x 2       |
| `objetivo`               | 190,687 x 361 |
| `verdugo`                | 190,687 x 362 |
| `moda`                   | 190,687 x 363 |
| `mediana`                | 190,687 x 363 |
| `jov_prof_obj`           | 17,485 x 361  |
| `jov_prof_vv`            | 17,485 x 362  |
| `jov_prof_moda`          | 17,485 x 363  |
| `jov_prof_mediana`       | 17,485 x 363  |

Fuente: elaboración propia con datos de ENOE 2T-25 (INEGI)

# 3. Resultados

## Ingreso mensual promedio

### General

```{r}
ingreso_obj <- objetivo %>% 
  filter(!is.na(ingreso_mensual)) %>% 
  group_by(desajuste_educativo) %>% 
  summarise(objetivo = survey_mean(ingreso_mensual, vartype = NULL))

ingreso_vv <- verdugo %>% 
  filter(!is.na(ingreso_mensual)) %>% 
  group_by(desajuste_educativo) %>% 
  summarise(verdugo = survey_mean(ingreso_mensual, vartype = NULL))

ingreso_moda <- moda %>% 
  filter(!is.na(ingreso_mensual)) %>% 
  group_by(desajuste_educativo) %>% 
  summarise(moda = survey_mean(ingreso_mensual, vartype = NULL))

ingreso_mediana <- mediana %>% 
  filter(!is.na(ingreso_mensual)) %>% 
  group_by(desajuste_educativo) %>% 
  summarise(mediana = survey_mean(ingreso_mensual, vartype = NULL))

ingreso_promedio <- ingreso_obj %>% 
  full_join(ingreso_vv, by = "desajuste_educativo") %>% 
  full_join(ingreso_moda, by = "desajuste_educativo") %>% 
  full_join(ingreso_mediana, by = "desajuste_educativo")

ingreso_promedio
```

### Jóvenes profesionistas

```{r}
ingreso_obj <- jov_prof_obj %>% 
  filter(!is.na(ingreso_mensual)) %>% 
  group_by(desajuste_educativo) %>% 
  summarise(objetivo = survey_mean(ingreso_mensual, vartype = NULL))

ingreso_vv <- jov_prof_vv %>% 
  filter(!is.na(ingreso_mensual)) %>% 
  group_by(desajuste_educativo) %>% 
  summarise(verdugo = survey_mean(ingreso_mensual, vartype = NULL))

ingreso_moda <- jov_prof_moda %>% 
  filter(!is.na(ingreso_mensual)) %>% 
  group_by(desajuste_educativo) %>% 
  summarise(moda = survey_mean(ingreso_mensual, vartype = NULL))

ingreso_mediana <- jov_prof_mediana %>% 
  filter(!is.na(ingreso_mensual)) %>% 
  group_by(desajuste_educativo) %>% 
  summarise(mediana = survey_mean(ingreso_mensual, vartype = NULL))

ingreso_promedio <- ingreso_obj %>% 
  full_join(ingreso_vv, by = "desajuste_educativo") %>% 
  full_join(ingreso_moda, by = "desajuste_educativo") %>% 
  full_join(ingreso_mediana, by = "desajuste_educativo")

ingreso_promedio
```

## Incidencia

### General

```{r}
incidencia_obj <- objetivo %>% 
  group_by(desajuste_educativo) %>% 
  summarise(objetivo = survey_prop(vartype = NULL))

incidencia_vv <- verdugo %>% 
  group_by(desajuste_educativo) %>% 
  summarise(verdugo = survey_prop(vartype = NULL))

incidencia_moda <- moda %>% 
  group_by(desajuste_educativo) %>% 
  summarise(moda = survey_prop(vartype = NULL))

incidencia_mediana <- mediana %>% 
  group_by(desajuste_educativo) %>% 
  summarise(mediana = survey_prop(vartype = NULL))

incidencia <- incidencia_obj %>% 
  full_join(incidencia_vv, by = "desajuste_educativo") %>% 
  full_join(incidencia_moda, by = "desajuste_educativo") %>% 
  full_join(incidencia_mediana, by = "desajuste_educativo")

incidencia
```

### Jóvenes profesionistas

Agregado

```{r}
incidencia_obj <- jov_prof_obj %>% 
  group_by(desajuste_educativo) %>% 
  summarise(objetivo = survey_prop(vartype = NULL))

incidencia_vv <- jov_prof_vv %>% 
  group_by(desajuste_educativo) %>% 
  summarise(verdugo = survey_prop(vartype = NULL))

incidencia_moda <- jov_prof_moda %>% 
  group_by(desajuste_educativo) %>% 
  summarise(moda = survey_prop(vartype = NULL))

incidencia_mediana <- jov_prof_mediana %>% 
  group_by(desajuste_educativo) %>% 
  summarise(mediana = survey_prop(vartype = NULL))

incidencia <- incidencia_obj %>% 
  full_join(incidencia_vv, by = "desajuste_educativo") %>% 
  full_join(incidencia_moda, by = "desajuste_educativo") %>% 
  full_join(incidencia_mediana, by = "desajuste_educativo")

incidencia
```

## Efecto salarial

Chat GPT recomienda ajustar el modelo con `srvyr::survey_regression`, pero dicha función no existe en el paquete especificado. Entonces, se puede utilizar `survey::svyglm` que ajusta un modelo lineal generalizado.

```{r}
# system.file(package = "survey")
library(survey)
```

Se define la tabla como encuesta de diseño complejo

```{r}
# df <- as.data.frame(jov_prof_obj)

# df <- svydesign(
#     ids = ~upm,
#     strata = ~est,
#     weights = ~fac_tri,
#     nest = TRUE,
#     data = jov_prof_obj
#   )
```

Se realiza la regresión

```{r}
# modelo_obj <- svyglm(log(ingreso_mensual) ~ anios_estudios + over_obj + exper + exper2 + log(horas_lab) + hombre + casada + jefe_hogar + func_dir_jefes + aux_admin + comerc_ventas + serv_vig + agric_gan_for + art_constr + maq_ens, design = df)
# 
# summary(df)
```

Arroja eror como lo sugiere Chat GPT, pero si se cambia el *input*:

```{r}
# falta prof_tecnicos
modelo_obj <- svyglm(log(ingreso_mensual) ~ anios_estudios + over_obj + exper + exper2 + log(horas_lab) + hombre + casada + jefe_hogar + func_dir_jefes + aux_admin + comerc_ventas + serv_vig + agric_gan_for + art_constr + maq_ens, design = jov_prof_obj)

summary(modelo_obj)
```

Sí realiza la estimación con la siguiente leyenda

```
Survey design:
Called via srvyr
```

Es decir, en teoría si considera la tabla como encuesta de diseño complejo; al validar los resultados con "Tesis.html", arrojan resultados distintos aunque no sé cómo interpretarlos aunque sí para el caso de los coeficientes, por ejemplo, aquí la pérdida salarial por estar sobre-educado es aproximadamente -62%, mientras que en "Tesis.html" es cercano al 53%. Si utilizó `summary.glm` la leyenda anterior se pierde pero arroja más información.

```{r}
summary.glm(modelo_obj)
```

E inclusive, arroja información distinta. ¿Por qué? Según Chat GPT, no se estima por GLS sino por Pseudo Máxima Verosimilitud que ajusta la varianza considerando los datos como una encuesta de diseño complejo por eso los resultados son distintos. Y según IA, es normal que no arroje R^2 ni debe validarse los supuestos clásicos de los residuos cuando se estima por MCO. Es decir, hasta aquí termina nuestro análisis.
