---
title: "Resultados de la estimación"
format: gfm
execute:
  message: false
  warning: false
---

```{r}
#| label: setup
library(here)

source(here::here("scripts", "3_regresion_v1.R"))

remove("jovenes_reg")
```

Resultados de la estimación

```{r}
resultados_jov
```

Resultados de la estimación con términos de interacción relacionadas a la
sobrecalificación y a los años de escolaridad

```{r}
resultados_edu
```

Resultados de la estimación con términos de interacción relacionadas a la
sobrecalificación y al género

```{r}
resultados_muj
```

Resultados de la estimación con términos de interacción relacionadas a la
sobrecalificación y al campo amplio de formación académica

```{r}
resultados_cam
```

Resultados de la estimación con términos de interacción relacionadas a la
sobrecalificación y a la región geográfica

```{r}
resultados_reg
```

Resultados de la prueba Wald

Años de escolaridad

```{r}
contraste_over_edu
```

Género

```{r}
contraste_over_muj
```

Campo de formación académica

```{r}
contraste_over_cam
```

Regiones

```{r}
contraste_over_reg
```





